# Instalación de paquetes

Fecha de la última revisión
```{r PAQ0, echo=FALSE}
knitr::opts_chunk$set(echo = TRUE, warning = FALSE, message = FALSE)
Sys.Date()
```

***

## ¿Por qué esta página?

A lo largo del libro usamos muchos paquetes de R. Un **paquete** es una colección
de funciones, datos y documentación que amplía lo que R puede hacer. Antes de
comenzar conviene **instalar de una sola vez** todos los paquetes que vamos a
necesitar, para que ningún capítulo falle por un paquete que falta.

Recuerda: solo hay que **instalar** un paquete una vez en la computadora (con
`install.packages()`), pero hay que **activarlo** con `library()` en cada sesión
en la que lo vayas a usar.

***

## Instalar todos los paquetes del libro

Copia y ejecuta el siguiente bloque **una sola vez** en la consola de RStudio. El
script revisa cuáles paquetes ya están instalados e instala **solamente los que
falten**. Instala cada paquete por separado, de modo que si alguno no se puede
instalar, los demás sí se instalan y al final se te informa cuáles fallaron.

```{r PAQ1, eval=FALSE}
paquetes_curso <- c(
  # --- Núcleo: tidyverse y datos en español ---
  "tidyverse", "datos", "ggversa",
  "dplyr", "tidyr", "readr", "purrr", "stringr", "forcats",
  "ggplot2", "lubridate", "magrittr",

  # --- Datos de ejemplo ---
  "nycflights13", "babynames", "nasaweather", "fueleconomy", "Lahman",

  # --- Importar / limpiar / tablas ---
  "readxl", "haven", "data.table", "hms", "zoo",
  "gt", "flextable", "knitr", "bookdown", "gridExtra",

  # --- Modelos y estadística ---
  "modelr", "broom", "tidymodels", "MASS", "cumstats", "DescTools",
  "GMCM", "TidyDensity",

  # --- Mapas y visualización ---
  "leaflet", "maps", "RColorBrewer",

  # --- Hex stickers e imágenes ---
  "hexSticker", "showtext", "sysfonts", "magick",

  # --- Nubes de palabras / texto ---
  "wordcloud", "wordcloud2", "tm", "SnowballC", "stopwords",

  # --- Utilidades y datos externos ---
  "pacman", "devtools", "rinat", "cranlogs", "packageRank"
)

faltantes <- setdiff(paquetes_curso, rownames(installed.packages()))

fallidos <- character(0)
for (p in faltantes) {
  ok <- tryCatch({
    install.packages(p, dependencies = TRUE)
    TRUE
  }, error = function(e) FALSE, warning = function(w) FALSE)
  if (!ok || !(p %in% rownames(installed.packages()))) fallidos <- c(fallidos, p)
}

if (length(fallidos) == 0) {
  message("¡Listo! Todos los paquetes del libro están instalados.")
} else {
  message("No se pudieron instalar automáticamente: ", paste(fallidos, collapse = ", "),
          "\nInténtalos a mano con install.packages('nombre').")
}
```

> Nota: `ggversa` (Gráficas Versátiles con `ggplot2`, de Tremblay &
> Hernández-Serrano) está disponible en CRAN, así que se instala igual que los
> demás con `install.packages("ggversa")`.

***

## Verificar qué está instalado

Este bloque **no instala nada**; solamente te dice cuáles paquetes ya tienes y
cuáles te faltan.

```{r PAQ2, eval=FALSE}
paquetes_curso <- c(
  "tidyverse", "datos", "ggversa", "nycflights13", "babynames", "nasaweather",
  "fueleconomy", "Lahman", "readxl", "haven", "data.table", "hms", "zoo",
  "gt", "flextable", "knitr", "bookdown", "gridExtra", "modelr", "broom",
  "tidymodels", "MASS", "cumstats", "DescTools", "GMCM", "TidyDensity",
  "leaflet", "maps", "RColorBrewer", "hexSticker", "showtext", "sysfonts",
  "magick", "wordcloud", "wordcloud2", "tm", "SnowballC", "stopwords",
  "pacman", "devtools", "rinat", "cranlogs", "packageRank"
)

instalados <- paquetes_curso %in% rownames(installed.packages())
data.frame(
  paquete   = paquetes_curso,
  instalado = ifelse(instalados, "sí", "NO — falta")
)
```

***

## Activar los paquetes principales

En cada capítulo verás al inicio un bloque con `library()`. El más común es:

```{r PAQ3, eval=FALSE}
library(tidyverse)   # ggplot2, dplyr, tidyr, readr, purrr, tibble, stringr, forcats
library(datos)       # datos en español
```

Si al correr un capítulo aparece un error como
`Error in library(xxx): there is no package called 'xxx'`, regresa a esta página
y ejecuta el bloque de instalación de arriba.
