# Instalación de paquetes

Fecha de la última revisión
```{r c01-1, echo=FALSE}
knitr::opts_chunk$set(echo = TRUE, warning = FALSE, message = FALSE)
Sys.Date()
```

***

## ¿Por qué esta página?

A lo largo del libro usamos muchos paquetes de R. Un **paquete** es una colección
de funciones, datos y documentación que amplía lo que R puede hacer. Antes de
comenzar conviene **instalar de una sola vez** todos los paquetes que vamos a
necesitar, para que ningún capítulo falle por un paquete que falta.

Esta página parece la menos interesante del libro y es, sin embargo, la que más
tiempo te va a ahorrar. Casi todos los mensajes de error que reciben los
estudiantes en las primeras tres semanas del curso no son errores de análisis:
son paquetes que no están instalados, paquetes instalados pero no activados, o
dos paquetes que tienen una función con el mismo nombre y se pisan uno al otro.
Si entiendes bien las cuatro ideas de este capítulo (instalar, activar, llamar
con `::`, y resolver conflictos), te vas a ahorrar muchas horas de frustración.

::: {.historia}
**CRAN** (*Comprehensive R Archive Network*), la red oficial de paquetes de R, funciona desde 1997 y hoy alberga más de 20,000 paquetes. El **tidyverse**, una colección de paquetes con una filosofía común para la ciencia de datos, fue creado por **Hadley Wickham** y su equipo en RStudio (hoy Posit); el nombre se popularizó alrededor de 2016.
:::

***

## Qué es un paquete y dónde vive

Cuando abres R, lo que tienes disponible es el **R base**: unas pocas cientos de
funciones (`mean()`, `length()`, `plot()`, `read.csv()`) que vienen con el
programa. Todo lo demás lo aportan los paquetes. Un paquete no es más que una
carpeta con código de R, documentación y, muchas veces, conjuntos de datos de
ejemplo, empaquetada de forma que R la pueda leer.

Esa carpeta se guarda en tu computadora, en un lugar que R llama la
**biblioteca** (*library*). Puedes ver dónde está con `.libPaths()`. Cuando
corres `install.packages("dplyr")`, R se conecta a CRAN, descarga el paquete y
lo copia en esa carpeta. Ahí se queda para siempre, aunque cierres R, aunque
apagues la computadora. Por eso instalar es algo que se hace **una vez**.

Activar es otra cosa. Cuando corres `library(dplyr)`, R va a la biblioteca,
busca la carpeta de `dplyr` y pone sus funciones a tu disposición **en la sesión
que está corriendo en ese momento**. Al cerrar R, esa sesión desaparece. La
próxima vez que abras R el paquete sigue instalado, pero no está activado, y
tienes que volver a correr `library()`.

La comparación que suele funcionar en clase: instalar un paquete es como comprar
un libro y ponerlo en el estante de tu casa. Activarlo con `library()` es bajar
ese libro del estante y abrirlo sobre la mesa. El libro no deja de ser tuyo
cuando lo devuelves al estante, pero si no lo bajas, no puedes leerlo.

Recuerda: solo hay que **instalar** un paquete una vez en la computadora (con
`install.packages()`), pero hay que **activarlo** con `library()` en cada sesión
en la que lo vayas a usar.

::: {.funcion}
**`install.packages("paquete")`** y **`library(paquete)`**: instalar vs. activar.

- **`install.packages("x")`:** descarga e instala el paquete desde internet (CRAN). Se hace **una sola vez** por computadora. El nombre va **entre comillas**, porque cuando escribes la línea el paquete todavía no existe en tu máquina y R no puede reconocerlo como un objeto.
- **`library(x)`:** carga el paquete en la sesión actual para poder usar sus funciones. Se hace **en cada sesión**. Aquí el nombre va **sin comillas** (aunque con comillas también funciona), porque el paquete ya está instalado.
- **`dependencies = TRUE`:** instala también los paquetes de los que este depende. Casi siempre lo quieres puesto.
- **Regla de oro:** instalar = una vez; activar con `library()` = cada vez que abres R.
:::

::: {.peligro}
Un error muy frecuente es instalar el paquete pero olvidar activarlo en la sesión. Si al usar una función aparece `could not find function`, casi siempre falta correr `library()`. Encontrarás más errores frecuentes y cómo resolverlos en el capítulo *Errores comunes* (\@ref(errores)).
:::

::: {.nota}
Un `.Rmd` **no hereda** los paquetes de tu consola. Cuando le das a *Knit*,
RStudio abre una sesión de R nueva y limpia. Si activaste `tidyverse` en la
consola pero no escribiste `library(tidyverse)` dentro del documento, el
documento no va a compilar, aunque en la consola todo te funcione. Por eso todos
los capítulos de este libro empiezan con su bloque de `library()`.
:::

***

## Instalar todos los paquetes del libro

Copia y ejecuta el siguiente bloque **una sola vez** en la consola de RStudio. El
script revisa cuáles paquetes ya están instalados e instala **solamente los que
falten**. Instala cada paquete por separado, de modo que si alguno no se puede
instalar, los demás sí se instalan y al final se te informa cuáles fallaron.

::: {.advertencia}
Instalar paquetes descarga archivos desde CRAN, así que necesitas conexión a internet. En una red lenta el proceso puede tardar varios minutos.
:::

```{r c01-2, eval=FALSE}
paquetes_curso <- c(
  # --- Núcleo: tidyverse y datos en español ---
  "tidyverse", "datos", "ggversa",
  "dplyr", "tidyr", "readr", "purrr", "stringr", "forcats",
  "ggplot2", "lubridate", "magrittr",

  # --- Datos de ejemplo ---
  "nycflights13", "babynames", "nasaweather", "fueleconomy", "Lahman",

  # --- Importar / limpiar / tablas ---
  "readxl", "haven", "data.table", "hms", "zoo",
  "gt", "flextable", "knitr", "bookdown", "gridExtra",

  # --- Modelos y estadística ---
  "modelr", "broom", "tidymodels", "MASS", "DescTools",
  "GMCM", "TidyDensity",

  # --- Mapas y visualización ---
  "leaflet", "maps", "RColorBrewer",

  # --- Hex stickers e imágenes ---
  "hexSticker", "showtext", "sysfonts", "magick",

  # --- Nubes de palabras / texto ---
  "wordcloud", "wordcloud2", "tm", "SnowballC", "stopwords",

  # --- Utilidades y datos externos ---
  "pacman", "devtools", "rinat", "cranlogs", "packageRank"
)

faltantes <- setdiff(paquetes_curso, rownames(installed.packages()))

fallidos <- character(0)
for (p in faltantes) {
  ok <- tryCatch({
    install.packages(p, dependencies = TRUE)
    TRUE
  }, error = function(e) FALSE, warning = function(w) FALSE)
  if (!ok || !(p %in% rownames(installed.packages()))) fallidos <- c(fallidos, p)
}

if (length(fallidos) == 0) {
  message("¡Listo! Todos los paquetes del libro están instalados.")
} else {
  message("No se pudieron instalar automáticamente: ", paste(fallidos, collapse = ", "),
          "\nInténtalos a mano con install.packages('nombre').")
}
```

Vale la pena leer el bloque por partes, porque es un buen ejemplo de código
defensivo. `installed.packages()` devuelve una tabla de todo lo que ya tienes;
`rownames()` saca de ahí solo los nombres. `setdiff()` compara la lista del curso
con esa lista y deja **únicamente lo que falta**, así que el bloque no pierde
tiempo reinstalando lo que ya está. El `for` recorre los que faltan e instala uno
por uno, y `tryCatch()` atrapa el fallo de cualquiera de ellos para que un solo
paquete problemático no detenga la instalación de los otros cuarenta. Al final,
`fallidos` te dice a cuáles hay que volver a mano.

::: {.nota}
`ggversa` (Gráficas Versátiles con `ggplot2`, de Tremblay &
Hernández-Serrano) está disponible en CRAN, así que se instala igual que los
demás con `install.packages("ggversa")`.
:::

::: {.consejo}
Si algún paquete se niega a instalarse, casi siempre es una de tres cosas: te
falta una herramienta de compilación del sistema (en macOS, las *Command Line
Tools* de Xcode; en Windows, *Rtools*), el paquete no está disponible para tu
versión de R, o hay un problema momentáneo del espejo de CRAN. Antes de pelear
con él, fíjate si de verdad lo necesitas para el capítulo que estás haciendo:
casi ninguno es indispensable para el curso completo.
:::

***

## Verificar qué está instalado

Este bloque **no instala nada**; solamente te dice cuáles paquetes ya tienes y
cuáles te faltan.

```{r c01-3, eval=FALSE}
paquetes_curso <- c(
  "tidyverse", "datos", "ggversa", "nycflights13", "babynames", "nasaweather",
  "fueleconomy", "Lahman", "readxl", "haven", "data.table", "hms", "zoo",
  "gt", "flextable", "knitr", "bookdown", "gridExtra", "modelr", "broom",
  "tidymodels", "MASS", "DescTools", "GMCM", "TidyDensity",
  "leaflet", "maps", "RColorBrewer", "hexSticker", "showtext", "sysfonts",
  "magick", "wordcloud", "wordcloud2", "tm", "SnowballC", "stopwords",
  "pacman", "devtools", "rinat", "cranlogs", "packageRank"
)

instalados <- paquetes_curso %in% rownames(installed.packages())
data.frame(
  paquete   = paquetes_curso,
  instalado = ifelse(instalados, "sí", "NO (falta)")
)
```

Si quieres ver de un vistazo cuántos te faltan en vez de leer la tabla entera:

```{r c01-5, eval=FALSE}
sum(!instalados)                  # cuántos faltan
paquetes_curso[!instalados]       # cuáles son
```

::: {.funcion}
**`installed.packages()`, `requireNamespace()` y `.libPaths()`**: preguntarle a R qué tiene.

- **`installed.packages()`:** devuelve una tabla con todos los paquetes instalados. Es lenta si tienes muchos, así que se usa una vez y se guarda el resultado.
- **`requireNamespace("x", quietly = TRUE)`:** devuelve `TRUE` o `FALSE` según el paquete esté o no instalado, sin activarlo y sin dar error. Es la forma limpia de preguntar "¿lo tengo?" dentro de un script.
- **`.libPaths()`:** te dice en qué carpetas de tu computadora vive tu biblioteca de paquetes. Útil cuando R "pierde" un paquete que juras haber instalado (casi siempre porque instalaste con una versión de R y estás corriendo otra).
:::

***

## Versiones: por qué importan

Un paquete no es una cosa fija. `dplyr` de 2016 y `dplyr` de hoy no tienen las
mismas funciones. Cuando le pides ayuda a alguien y le dices "no me corre", la
segunda pregunta (después de "¿lo activaste?") casi siempre es "¿qué versión
tienes?".

```{r c01-6, eval=FALSE}
packageVersion("dplyr")
R.version.string
sessionInfo()
```

`sessionInfo()` es el que hay que aprender de memoria. Devuelve tu versión de R,
tu sistema operativo y la versión de **cada** paquete que tienes activado en ese
momento. Cuando reportes un problema (a mí, a un compañero, o en un foro), pega
la salida de `sessionInfo()`: con eso, quien te ayude puede reproducir tu
situación exacta. Es también lo que se incluye al final de un análisis serio,
para que dentro de tres años alguien pueda saber con qué herramientas se hizo.

::: {.funcion}
**`packageVersion()`, `sessionInfo()` y `update.packages()`**: control de versiones.

- **`packageVersion("x")`:** la versión de un paquete, como `‘1.1.4’`.
- **`sessionInfo()`:** el retrato completo de tu sesión (R, sistema operativo, paquetes activados y sus versiones). Se pega tal cual cuando pides ayuda.
- **`update.packages(ask = FALSE)`:** actualiza todos los paquetes instalados. Conviene hacerlo con calma, **no** en la semana de entregar un trabajo, porque una actualización puede cambiar el comportamiento de una función.
:::

::: {.advertencia}
No actualices paquetes en medio de un análisis que ya te funciona, y menos el
día antes de una entrega. Termina el trabajo, entrega, y después actualiza. Un
cambio de versión puede hacer que un argumento cambie de nombre o que una función
deje de existir, y de repente un documento que compilaba deja de compilar.
:::

***

## Activar los paquetes principales

En cada capítulo verás al inicio un bloque con `library()`. El más común es:

```{r c01-4, eval=FALSE}
library(tidyverse)   # ggplot2, dplyr, tidyr, readr, purrr, tibble, stringr, forcats
library(datos)       # datos en español
```

`tidyverse` es un caso especial: no es realmente un paquete de funciones, es un
**meta-paquete** que no hace más que activar otros ocho de un tirón. Por eso al
correr `library(tidyverse)` R te imprime esa lista con los nombres y las
versiones de todos, y una sección de `Conflicts` al final. Esa lista no es un
error: es información. Vale la pena leerla la primera vez.

Si al correr un capítulo aparece un error como
`Error in library(xxx): there is no package called 'xxx'`, regresa a esta página
y ejecuta el bloque de instalación de arriba.

***

## Llamar una función sin activar el paquete: el operador `::`

Hay una segunda manera de usar una función de un paquete: escribir el nombre del
paquete, dos dos puntos, y el nombre de la función.

```{r c01-7, eval=FALSE}
dplyr::filter(datos::millas, clase == "compact")
```

Esto funciona **aunque no hayas corrido `library(dplyr)`**, siempre que el
paquete esté instalado. Lo que hace `::` es ir directamente a buscar la función
en ese paquete, sin activarlo entero.

Es más largo de escribir, así que no se usa para todo. Se usa en tres
situaciones, y las tres aparecen en este libro:

1. Cuando quieres dejar clarísimo de dónde sale una función, por ejemplo en un
   script que otra persona va a leer.
2. Cuando solo necesitas **una** función de un paquete grande y no quieres cargar
   el paquete completo.
3. Cuando hay un conflicto de nombres, que es el tema de la próxima sección, y
   necesitas decirle a R exactamente cuál de las dos funciones quieres.

::: {.funcion}
**`paquete::funcion()`**: llamar una función por su dirección completa.

- **Qué hace:** usa la función `funcion()` del paquete `paquete` sin activarlo con `library()`.
- **Cuándo usarlo:** para desambiguar (`dplyr::select()` cuando `MASS` está cargado), para usar algo una sola vez, o para escribir código que se lea sin ambigüedad.
- **Ojo:** el paquete tiene que estar **instalado**. `::` evita el `library()`, no la instalación.
:::

***

## Cuando dos paquetes tienen una función con el mismo nombre

Nadie coordina los nombres de las funciones en CRAN, así que es normal que dos
paquetes distintos usen el mismo nombre para cosas diferentes. Cuando eso pasa,
gana **el último que activaste**. A esto se le llama **enmascaramiento**
(*masking*).

El ejemplo clásico en este curso es `select()`. `dplyr` tiene `select()` para
escoger columnas. `MASS` también tiene una función `select()`, que hace algo
completamente distinto. Si activas `MASS` después de `tidyverse`, tu `select()`
de siempre deja de funcionar y el error que sale (`unused arguments`) no dice ni
una palabra sobre paquetes.

```{r c01-8, eval=FALSE}
library(tidyverse)
library(MASS)          # ahora MASS::select() tapa a dplyr::select()

select(millas, modelo, clase)      # falla
dplyr::select(millas, modelo, clase)   # funciona
```

R te avisa de esto en el momento de activar el paquete, con un mensaje que
empieza por `The following object is masked from ...`. El problema es que ese
mensaje aparece al principio de la sesión y el error aparece media hora después,
así que casi nadie los conecta.

Dos maneras de verlo cuando ya estás en problemas:

```{r c01-9, eval=FALSE}
search()        # el orden en que R busca las funciones
conflicts()     # los nombres que están duplicados
```

::: {.peligro}
Este es probablemente el error más difícil de diagnosticar de todo el curso,
porque el código **no cambió** y de repente falla. Los enmascaramientos más
frecuentes en el libro son: `MASS::select()` sobre `dplyr::select()`,
`maps::map()` sobre `purrr::map()`, y `stats::filter()` sobre `dplyr::filter()`.
La solución siempre es la misma: escribe `dplyr::` o `purrr::` delante. Volver a
correr `library(tidyverse)` **no** lo arregla.
:::

::: {.consejo}
Cuando un capítulo necesita `MASS` o `maps` solo para una cosa, la costumbre
sana es no activarlos con `library()` y llamar lo que haga falta con `::`
(`MASS::mvrnorm()`, `maps::map()`). Así el paquete hace su trabajo y no te tapa
nada.
:::

***

## Mantener los paquetes al día

Cada cierto tiempo (una vez por semestre es razonable) conviene actualizar:

```{r c01-10, eval=FALSE}
update.packages(ask = FALSE)
```

Si solo quieres actualizar uno, vuelve a instalarlo:
`install.packages("dplyr")` siempre trae la versión más reciente de CRAN.

Y hay paquetes que no están en CRAN, sino en GitHub, casi siempre porque están
en desarrollo. Se instalan con `devtools`:

```{r c01-11, eval=FALSE}
devtools::install_github("usuario/nombre_del_paquete")
```

::: {.advertencia}
Un paquete de GitHub no ha pasado por la revisión de CRAN. Puede estar a medio
hacer, puede cambiar de un día para otro y puede romper tu análisis. Para el
curso, todo lo que necesitas está en CRAN; usa GitHub solo cuando el profesor o
la documentación de un análisis específico te lo indique.
:::

***

## Ejercicios del capítulo

::: {.nota}
**Sobre los ejercicios de este capítulo.** Cada ejercicio se entrega con tres
cosas: el **script**, el **resultado** (que el bloque corra) y una **explicación
en palabras**. Este capítulo es de preparación, así que varios ejercicios te
piden hacer algo **dentro de RStudio** (reiniciar la sesión, mirar un mensaje) y
no solo calcular. Los datos que se usan son `millas` y `diamantes` del paquete
`datos`. La hoja completa para entregar está en
`Ejercicios/Ejercicios_Capitulo_02_paquetes.Rmd`.
:::

### Ejercicio 1. Tu inventario

::: {.ejercicio}
Usando el bloque de verificación de este capítulo, averigua **cuántos** de los
paquetes del curso te faltan y **cuáles** son. No los instales todavía: primero
cuéntalos.

**Verificación:** tu respuesta tiene que ser un número (posiblemente `0`) y un
vector de nombres. La suma de instalados y faltantes tiene que dar el largo total
de `paquetes_curso`.

**En palabras:** ¿por qué `installed.packages()` es una mala idea dentro de un
ciclo que corre cuarenta veces? Piensa en lo que tiene que hacer R cada vez que
la llamas.
:::

```{r c01-ej1, eval=FALSE}
# Escribe tu código aquí
```

### Ejercicio 2. Dónde vive y qué versión es

::: {.ejercicio}
Averigua tres cosas sobre el paquete `datos`: en qué carpeta de tu computadora
está instalado, qué versión tienes, y qué versión de R estás usando.

**Verificación:** debes obtener una ruta de carpeta, un número de versión con
puntos (por ejemplo `‘0.4.0’`) y una línea que empiece con `R version`.

**En palabras:** si un compañero te dice que un bloque tuyo no le corre, ¿cuál de
estos tres datos le pedirías primero y por qué?
:::

```{r c01-ej2, eval=FALSE}
# Escribe tu código aquí
```

### Ejercicio 3. Sin `library()`

::: {.ejercicio}
Reinicia R (*Session > Restart R*) y, **sin correr ningún `library()`**, produce
una tabla con las 5 primeras filas de `millas`, quedándote solo con las columnas
`fabricante`, `modelo` y `autopista`. Tienes que usar `::` en todo.

**Verificación:** el bloque debe correr y devolver una tabla de **5 filas y 3
columnas**. Después corre `search()`: en la lista **no** debe aparecer
`package:dplyr`.

**En palabras:** si `::` funciona sin `library()`, ¿por qué no escribimos todo el
libro así?
:::

```{r c01-ej3, eval=FALSE}
# Escribe tu código aquí
```

### Ejercicio 4. Provoca el conflicto

::: {.ejercicio}
En una sesión limpia, activa `tidyverse` y **después** `MASS`. Lee con cuidado el
mensaje que R imprime al activar `MASS` y cópialo en tu documento. Luego intenta
`select(diamantes, corte, precio)` y observa qué pasa. Finalmente, arréglalo.

**Verificación:** la primera versión tiene que fallar, y la versión arreglada
tiene que devolver una tabla con las columnas `corte` y `precio` y 53,940 filas.
Usa `error = TRUE` en las opciones del bloque que falla, para que el documento
compile de todos modos.

**En palabras:** el mensaje que imprimió `MASS` contiene la palabra `masked`.
Explica, con tus palabras y usando lo que devolvió `search()`, por qué gana
`MASS` y no `dplyr`.
:::

```{r c01-ej4, eval=FALSE}
# Escribe tu código aquí
```

### Ejercicio 5. El retrato de tu sesión

::: {.ejercicio}
Activa `tidyverse` y `datos`, corre `sessionInfo()` y guarda la salida en tu
documento.

**Verificación:** en la sección `other attached packages` deben aparecer al menos
`dplyr`, `ggplot2` y `datos`, cada uno con su número de versión.

**En palabras:** menciona una situación concreta, distinta a pedir ayuda, en la
que a ti mismo te serviría tener guardada esta información dentro del documento.
:::

```{r c01-ej5, eval=FALSE}
# Escribe tu código aquí
```

### Ejercicio 6 (BONO). Tu propio verificador

::: {.ejercicio}
Escribe una función llamada `revisar_paquetes()` que reciba un vector de nombres
de paquetes y devuelva un `data.frame` con tres columnas: `paquete`, `instalado`
(`TRUE` o `FALSE`) y `version` (la versión si está instalado, `NA` si no lo
está). Pruébala con
`c("dplyr", "ggplot2", "datos", "unPaqueteQueNoExiste")`.

**Verificación:** el resultado debe tener **4 filas**, la última con `instalado`
en `FALSE` y `version` en `NA`. La función no debe dar error con el paquete
inventado.

**En palabras:** ¿por qué conviene usar `requireNamespace()` y no `library()`
dentro de esta función?
:::

```{r c01-ej6, eval=FALSE}
# Escribe tu código aquí
```
