# Flujo de trabajo

El tema proviene de los siguientes sitios.

English:
 <https://r4ds.had.co.nz/workflow-projects.html>
 
Español:
 <https://es.r4ds.hadley.nz/04-workflow-basics.html>


***

Fecha de la última revisión
```{r c02-1, echo=FALSE}
knitr::opts_chunk$set(echo = TRUE, warning = FALSE, message = FALSE)

Sys.Date()
```

## Temas:

  - Reduciendo Errores
  - getwd()
  - setwd()
  - Su Proyecto
  
  - Seleccionar el tab **Session** →→ **Set Working Directory** →→ **To Project Directory** 
*** 

## Por qué el orden importa más que el código

Este capítulo no enseña ninguna técnica de análisis. Enseña algo menos vistoso y
más importante: **cómo organizar el trabajo para que no se pierda**.

Casi todo el mundo aprende R de la misma manera equivocada. Se abre R, se escribe
en la consola hasta que sale el gráfico, y ahí se queda. Dos semanas después hay
que rehacer el gráfico con los datos corregidos, y nadie se acuerda de qué se
hizo. El análisis existió, pero no quedó registrado en ningún sitio: la consola
es un lugar de paso.

La alternativa es sencilla y hay que adoptarla desde el primer día: **todo lo que
funcione se copia a un documento**, y ese documento vive dentro de un
**proyecto**. La consola es el taller donde se prueba; el documento es lo que se
guarda. Si al terminar la sesión de trabajo puedes cerrar R, volver a abrirlo
mañana, darle a *Knit* y obtener exactamente el mismo resultado, entonces tu
trabajo es **reproducible**. Si no puedes, tu trabajo depende de que no se apague
la computadora, y eso no es un análisis, es un accidente esperando ocurrir.

Hay una tercera razón, además de la memoria y la reproducibilidad: los errores.
Un análisis que está escrito se puede leer, y un análisis que se puede leer se
puede corregir. Cuando alguien te dice "creo que ahí filtraste mal", lo puede
señalar con el dedo. Cuando el análisis vivió y murió en la consola, la única
respuesta posible es "no sé".

::: {.consejo}
Usa Proyectos de RStudio (menú `File → New Project`): mantienen juntos tus datos, scripts y resultados, y evitan depender de `setwd()`, que hace tu código difícil de compartir.
:::

::: {.historia}
**RStudio**, el entorno de trabajo que usamos, fue creado por **JJ Allaire** y lanzado en 2011; la empresa se renombró **Posit** en 2022. Los *Proyectos* de RStudio nacieron para mantener cada análisis autocontenido y reproducible.
:::

***
  
## Creación de un proyecto:

Un **proyecto de RStudio** es simplemente una carpeta con un archivo `.Rproj`
dentro. Ese archivo no contiene tus datos ni tu código: lo único que hace es
decirle a RStudio "cuando me abras, párate aquí". Suena trivial y resuelve el
problema más común de todos.

R siempre está "parado" en alguna carpeta, que se llama el **directorio de
trabajo**. Cuando escribes `read_csv("Datos/mis_datos.csv")`, R no busca ese
archivo en toda la computadora: lo busca **a partir del directorio de trabajo**.
Si el directorio de trabajo es la carpeta del proyecto, la ruta funciona. Si es
otra, no funciona, y el error dice que el archivo no existe aunque lo estés
viendo en la pantalla.

Puedes preguntarle a R dónde está parado, y puedes moverlo a mano:

```{r c02-22, eval=FALSE}
getwd()                       # ¿dónde estoy parado?
setwd("/Users/nombre/carpeta") # muévete a otra carpeta (NO hagas esto)
list.files()                  # ¿qué archivos ve R desde aquí?
```

::: {.funcion}
**`getwd()`, `setwd()` y `list.files()`**: dónde está parado R.

- **`getwd()`:** devuelve la carpeta en la que R está trabajando ahora mismo. Es lo primero que hay que correr cuando un archivo "no aparece".
- **`list.files()`:** lista los archivos que R ve desde esa carpeta. Si tu archivo de datos no está en esa lista, R no lo va a encontrar con una ruta relativa.
- **`setwd("ruta")`:** cambia el directorio de trabajo a mano. Funciona, pero **no lo uses**: la ruta que escribes solo existe en tu computadora, así que el script deja de funcionar en cualquier otra máquina, incluso en la tuya si mueves la carpeta.
:::

::: {.peligro}
`setwd("/Users/rlt/Dropbox/BIOL4026/tarea3")` es la línea que más trabajos rompe
al momento de entregarlos. En la computadora del profesor esa carpeta no existe,
así que el documento no compila y no se puede corregir. La solución no es
escribir mejor la ruta: es **no escribirla**. Abre el proyecto y usa rutas
relativas como `"Datos/archivo.csv"`.
:::

  - crear un proyecto para cada curso.
  - crear un proyecto para cada investigación.
  - No se te olvida de añadir tus archivos de datos en el proyecto.
  - Describe claramente todos tus análisis y donde conseguiste la información.
  - Describe tu interpretación de los análisis o gráficos.
  - Correr los "scripts" uno a la vez para asegurar que funcione.
  - knit el archivo .rmd para asegurar que no falte nada.
  - no mezclar proyectos de investigación en un mismo proyecto.
  
Una estructura de carpetas que funciona bien para un curso o una investigación
pequeña es esta, y es la que usa este libro:

```
MiProyecto/
├── MiProyecto.Rproj      <- abre siempre por aquí
├── Datos/                <- los datos crudos, que nunca se modifican
├── Graficos/             <- lo que produce el análisis
└── analisis.Rmd          <- el documento
```

La regla que más vale la pena respetar es la de `Datos/`: **los datos crudos no
se tocan nunca**. Si hay que corregir un valor, se corrige con código dentro del
documento, no editando el archivo original. Así, si más adelante resulta que la
corrección estaba mal, se ve exactamente qué se cambió y se puede deshacer. Un
archivo de Excel que alguien "arregló a mano" en 2019 es irrecuperable.

***

## Objetos, nombres y la flecha `<-`

Antes de seguir, dos minutos sobre la mecánica básica. En R, guardar un
resultado con un nombre se hace con la flecha `<-`:

```{r c02-23, eval=FALSE}
promedio_autopista <- mean(millas$autopista)
promedio_autopista
```

La flecha se lee "guarda a la derecha en el nombre de la izquierda". El atajo de
teclado en RStudio es `Alt` y el signo de menos (`Option` y menos en Mac); vale
la pena aprenderlo desde hoy porque la vas a escribir miles de veces.

Los nombres pueden llevar letras, números, puntos y el guion bajo, pero tienen
que **empezar por una letra**. R distingue mayúsculas de minúsculas: `Millas` y
`millas` son dos objetos distintos, y la mitad de los `object not found` del
curso salen de ahí. La costumbre en el tidyverse es escribir todo en minúsculas y
separar palabras con guion bajo: `esperanza_media`, `datos_limpios`,
`grafico_final`.

::: {.consejo}
Un nombre bueno dice **qué es** la cosa, no de qué tipo es. `x1`, `x2` y `datos2`
no le dicen nada a nadie, ni siquiera a ti dentro de un mes. `millas_2008` o
`promedio_por_clase` sí. Escribir nombres largos no cuesta nada: RStudio
autocompleta con la tecla de tabulación.
:::

Para ver qué objetos tienes creados en la sesión, y para borrarlos:

```{r c02-24, eval=FALSE}
ls()              # los nombres que existen ahora mismo
rm(objeto)        # borra uno
rm(list = ls())   # borra todos
```

::: {.advertencia}
No pongas `rm(list = ls())` al principio de tus documentos como si fuera una
limpieza. No limpia de verdad: los paquetes cargados siguen cargados y las
opciones cambiadas siguen cambiadas. La única limpieza real es **reiniciar R**
(*Session > Restart R*), y esa es la costumbre que hay que coger.
:::

***
  
```{r c02-2}
#install.packages("tidyverse")
library(tidyverse) # ggplot2, dplyr, tidyr, readr, purrr, tibble, stringr, forcats

# install.packages("datos")
library(datos)
```

Fíjate en dos detalles de este bloque, porque se repiten en todo el libro. El
primero es que las líneas de `install.packages()` están **comentadas** con `#`:
están ahí para que sepas qué hace falta, pero no se ejecutan cada vez que
compilas el documento, porque instalar es algo que se hace una sola vez. El
segundo es que los `library()` van **al principio**, todos juntos. Así, quien
abra tu documento sabe de entrada qué necesita tener instalado.

### Un set de sobre carros en el archivo (paquete) **datos**

`millas` es un conjunto de datos que viene dentro del paquete `datos`, así que no
hay que importarlo de ningún archivo: con `library(datos)` ya está disponible.
Tiene 234 automóviles y 11 variables, entre ellas el consumo de combustible en
ciudad y en carretera. Es la traducción al español de `mpg`, el conjunto que usa
el libro *R for Data Science*.

Al escribir su nombre y ejecutar, R lo imprime:

```{r c02-3}
millas

```

Lo que aparece no es la tabla completa, y eso es a propósito. `millas` es un
**tibble**, una versión moderna del `data.frame` que al imprimirse muestra solo
las primeras diez filas y las columnas que caben en la pantalla, y añade debajo
de cada nombre de columna el **tipo** de la variable: `<chr>` para texto, `<int>`
para números enteros, `<dbl>` para números con decimales. Esa línea de tipos es
información valiosa que un `data.frame` normal no te da.

### Mi primer gráfico

```{r c02-4}
ggplot(data = millas) +
  geom_point(mapping = aes(x = cilindrada, y = autopista))
```

Este gráfico se construye en dos piezas unidas por un signo de `+`. La primera,
`ggplot(data = millas)`, dice **con qué datos** vamos a trabajar y crea un lienzo
vacío. La segunda, `geom_point(...)`, añade una **capa** de puntos. Dentro de
`aes()` (de *aesthetics*, estéticas) se dice qué variable va en cada eje. La idea
de construir gráficos apilando capas con `+` es el corazón de `ggplot2` y se
trabaja a fondo en el próximo capítulo; por ahora basta con reconocer las piezas.

Lo que muestra el gráfico es una relación negativa clara: los motores de más
cilindrada consumen más, es decir, rinden menos millas por galón en carretera.

### Las funciones **head** y **tail**

::: {.funcion}
**`head(x, n)`** y **`tail(x, n)`**: primeras y últimas filas.

- **Qué hacen:** `head()` muestra las primeras `n` filas de un data frame (o elementos de un vector) y `tail()` las últimas. Por defecto `n = 6`.
- **Uso:** echar un vistazo rápido a los datos sin imprimirlos completos.
:::

Antes, una demostración de lo que pasa cuando falta la capa geométrica:

```{r c02-5}
ggplot(data=millas)
```

El resultado es un rectángulo gris vacío. `ggplot()` preparó el lienzo, pero
nunca le dijimos **qué dibujar** en él. Es un error frecuente al principio, y el
síntoma es exactamente este: un gráfico en blanco sin ningún mensaje de error. Si
te pasa, revisa que haya un `+ geom_algo()`.

`head()` y `tail()` son la manera rápida de mirar los datos sin llenar la
pantalla. `tail()` es más útil de lo que parece: muchos archivos de Excel traen
filas de totales, notas o celdas en blanco al final, y solo se ven mirando el
final.

```{r c02-6}
millas
head(millas, n=3) # las primeras 6 filas
tail(millas, n=10) # las últimas 10 filas

```

## Información sobre el archivo
Usa el signo de interrogación **?** antes del nombre de la función o archivo. Remueve el "#" para ver el resultado

```{r c02-7}
#?millas


#?head


```

::: {.funcion}
**`?` y `??`**: la ayuda de R.

- **`?millas`:** abre la documentación de un conjunto de datos o de una función. Para los datos, explica qué significa cada columna y en qué unidades está.
- **`?head`:** para una función, la ayuda tiene siempre las mismas secciones. Las dos que hay que leer son **Usage** (los argumentos y sus valores por defecto) y **Examples**, al final, que se pueden copiar y correr.
- **`??regresion`:** busca el término en toda la documentación instalada, cuando no sabes cómo se llama la función.
:::

::: {.consejo}
Leer la ayuda de R cuesta al principio porque está escrita para quien ya sabe.
El truco es empezar por el final: baja hasta **Examples**, corre uno, mira qué
sale, y solo entonces sube a leer los argumentos. Aprender a leer la ayuda es
una de las destrezas que más rinde en el curso.
:::

### Las dimensiones del archivo

```{r c02-8}
dim(millas) # dimension of data frame
```

El resultado son dos números: primero las **filas**, después las **columnas**.
Siempre en ese orden, y ese orden se repite en todo R (en la selección con
corchetes, en las matrices, en `apply()`). Vale la pena fijarlo desde ahora:
**filas, columnas**.

### Construcción de mi primer gráfico

- el nombre del archivo es primero
- nombre de las variables (nombre de las columnas)
- si quiere tener un color para cada grupo

```{r c02-9}
ggplot(data = millas) +
  geom_point(mapping = aes(x = cilindrada, y = autopista,  colour=fabricante))
```

Aquí añadimos una tercera variable al gráfico, `fabricante`, asignándola al
color. Como está **dentro de `aes()`**, `ggplot2` entiende que el color depende
de los datos: le asigna un color distinto a cada fabricante y construye
automáticamente la leyenda de la derecha. Esa distinción, dentro o fuera de
`aes()`, es la que más confusión causa al principio y se explica en detalle en el
próximo capítulo.

### La función shape para cambiar la forma de los puntos

La función **shape** es para cambiar el estilo de los puntos

::: {.peligro}
Los colores en hexadecimal deben empezar con `#`, por ejemplo `color = "#369787"`. Sin el `#`, R no reconoce el código y marcará error.
:::

```{r c02-10}
ggplot(data = millas) +
 geom_point(mapping = aes(x = cilindrada, y = autopista), shape=23, color = "369787", fill="yellow")
```

`shape` escoge la forma del punto con un número del 0 al 25. Las formas de la 21
a la 25 son especiales porque tienen **borde y relleno por separado**: el borde
lo controla `color` y el interior lo controla `fill`. Por eso aquí aparecen los
dos argumentos. En las formas del 0 al 20 el argumento `fill` no hace nada, y
esa es otra fuente frecuente de confusión ("puse `fill` y no cambió nada").

Fíjate también en que `shape`, `color` y `fill` están **fuera** de `aes()`: no
dependen de ninguna variable, son valores fijos que se aplican a todos los
puntos por igual.

### Salvar un gráfico en otro formato

Como salvar la figura en formato recuperable para subir en otros documentos o compartir

::: {.nota}
`ggsave()` guarda el último gráfico que creaste y lo escribe en tu directorio de trabajo. La extensión del nombre (`.png`, `.jpg`, `.tiff`) determina el formato del archivo.
:::

```{r c02-11}
 ggplot(data = millas) +
   geom_point(mapping = aes(x = cilindrada, y = autopista), color = "blue")

ggsave("img/cilindro_milla.jpg") #. png, .tiff

```

::: {.funcion}
**`ggsave()`**: guardar un gráfico en un archivo.

- **Qué hace:** escribe en disco el último gráfico dibujado. El formato sale de la extensión del nombre: `.png`, `.jpg`, `.tiff`, `.pdf`.
- **`width`, `height`, `units`:** el tamaño de la figura, por ejemplo `width = 6, height = 4, units = "in"`. Si no los pones, usa el tamaño de la ventana de gráficos, que cambia de computadora en computadora.
- **`dpi`:** la resolución. `300` es lo que piden casi todas las revistas científicas.
- **La ruta es relativa** al directorio de trabajo, así que `"img/cilindro_milla.jpg"` solo funciona si existe una carpeta `img` dentro del proyecto.
:::

::: {.advertencia}
Si `ggsave()` da el error `cannot open file`, casi siempre es que la carpeta que
pusiste en la ruta no existe. R no la crea sola. Créala tú, o hazlo con código:
`dir.create("img")`.
:::

Para figuras que van a un informe o a una publicación, conviene usar `.png` o
`.tiff` y no `.jpg`. El formato `.jpg` comprime perdiendo información y deja
manchas alrededor de las líneas finas y del texto, que es justamente lo que
tiene un gráfico científico.

```{r c02-12}
millas
```

Ejercicio para someter:

1. baja el paquete "ggversa"
2. activar el paquete "ggversa"
3. mirar las variables del archivo en este paquete que se llama "Anolis"
4. haga un gráfico que incluye lo siguiente
   a. en el eje de x = el SVL. que es el tamaño del lagarto del hocico a la cloaca y en la variable de "TAIL" en el eje de y.
   b. selecciona la variable "SEX_AGE" para color
   d. salva el gráfico en .png o .jpg
   e. subir el gráfico aquí


```{r c02-13}

library(ggversa)
head(Anolis)
```

Los datos de *Anolis* vienen del paquete `ggversa`, desarrollado para este curso.
Recuerda que los nombres científicos de los organismos, como *Anolis cristatellus*
o *Anolis gundlachi*, se escriben siempre en cursivas.

***

### Extracción de valores de un conjunto de datos

Hasta aquí hemos mirado la tabla completa. Muchas veces lo que necesitas es **una
sola columna**, y para eso está el signo de dólar. `diamantes$precio` significa
"la columna `precio` del conjunto `diamantes`", y devuelve un **vector**, no una
tabla. Eso importa porque las funciones que vienen a continuación (`max()`,
`min()`, `mean()`, `unique()`) trabajan sobre vectores, no sobre tablas.

::: {.funcion}
**`dim()`, `nrow()`, `ncol()`, `unique()`**: explorar la forma de los datos.

- **`dim(x)`:** filas y columnas; **`nrow(x)`** / **`ncol(x)`** dan cada una por separado.
- **`unique(x$col)`:** los valores distintos de una columna (útil para variables categóricas).
- **`max()` / `min()`:** valor máximo/mínimo de una variable numérica.
:::

::: {.consejo}
Estas cinco funciones son lo primero que hay que correr con cualquier conjunto de
datos nuevo, antes de analizar nada: `dim()` para saber el tamaño, `names()` para
los nombres de las columnas, `head()` para ver la pinta que tienen, `unique()`
sobre las categóricas para ver cuántos grupos hay, y `summary()` para los rangos.
Cinco minutos ahí te evitan analizar mal durante dos horas.
:::

Aquí usamos el conjunto de datos de **diamantes** que se encuentra en el paquete **ggplot2**


#### Los primeros datos de un archivo
```{r c02-14}
head(diamantes)
```

#### La cantidad de fila
```{r c02-15}
nrow(diamantes)
```

#### La cantidad de columnas (variables)
```{r c02-16}
ncol(diamantes)
```

#### Las dimensiones de un archivo

```{r c02-17}
dim(diamantes)
```

Nota que `dim()` devuelve exactamente los dos números anteriores juntos. Las tres
funciones dan la misma información; se usan por separado cuando necesitas el
número dentro de un cálculo, por ejemplo para calcular una proporción sobre el
total de filas.

#### El valor máximo de una variable

```{r c02-18}
max(diamantes$precio)
```

#### El valor mínimo de una variable

```{r c02-19}
min(diamantes$precio)
```

::: {.advertencia}
Si la columna tiene valores faltantes, `max()` y `min()` devuelven `NA`, no el
máximo de lo que sí hay. Es el comportamiento correcto: R no adivina. Para
ignorar los faltantes hay que pedirlo explícitamente con
`max(x, na.rm = TRUE)`. El tema de los `NA` tiene su propio capítulo más
adelante.
:::

#### Los valores discretos de una variable

```{r c02-20}
unique(diamantes$corte)
```

`unique()` devuelve los valores distintos, sin repetir. En `corte` son cinco
categorías de calidad, y aparecen en orden porque es un **factor ordenado**: R
sabe que "Regular" es peor que "Ideal" y guarda ese orden. Si solo quieres saber
**cuántas** categorías hay, `length(unique(diamantes$corte))` te da el número, y
`table(diamantes$corte)` te dice además cuántos diamantes hay en cada una.

 - diamantes$corte

 - diamantes$precio

## Ejemplos de Gráficos

```{r c02-21}
library(readr)
Vuelos_SJU_2018_Ene <- read_csv("Datos/Vuelos_SJU_2018_Ene.csv")

head(Vuelos_SJU_2018_Ene)
```

Este bloque es el cierre natural del capítulo, porque junta las dos ideas. La
ruta `"Datos/Vuelos_SJU_2018_Ene.csv"` es **relativa**: no empieza con `/` ni con
`C:`, así que R la busca a partir del directorio de trabajo. Funciona porque el
documento vive dentro del proyecto y la carpeta `Datos` está ahí dentro. Si
alguien copia este repositorio completo a otra computadora, sigue funcionando sin
cambiar una sola letra. Eso es todo lo que significa "análisis reproducible".

***

## Ejercicios del capítulo

::: {.nota}
**Sobre los ejercicios de este capítulo.** Cada ejercicio se entrega con tres
cosas: el **script**, el **resultado** (que el bloque corra) y una **explicación
en palabras**. Los ejercicios usan `paises` del paquete `datos`, no `millas` ni
`diamantes`, que son los conjuntos con los que se enseña en el capítulo. Varios
te piden hacer algo dentro de RStudio y no solo calcular. La hoja completa para
entregar está en `Ejercicios/Ejercicios_Capitulo_03_flujo-de-trabajo.Rmd`.
:::

### Ejercicio 1. Dónde estás parado

::: {.ejercicio}
Corre `getwd()` y `list.files()` en tu documento y mira el resultado.

**Verificación:** entre los nombres que devuelve `list.files()` tiene que
aparecer el de tu propio archivo `.Rmd`. Si no aparece, no estás trabajando desde
donde crees.

**En palabras:** si tu archivo `resultados.csv` estuviera en la carpeta de
Descargas y escribieras `read_csv("resultados.csv")`, ¿lo encontraría R? Explica
por qué, usando lo que te devolvió `getwd()`.
:::

```{r c02-ej1, eval=FALSE}
# Escribe tu código aquí
```

### Ejercicio 2. Guardar con un nombre

::: {.ejercicio}
Datos: `paises`. Guarda el conjunto completo en un objeto con un nombre que
describa lo que es (no `x` ni `datos1`), y después comprueba que existe.

**Verificación:** `ls()` tiene que incluir tu nombre, y `nrow()` de tu objeto
tiene que dar **1704**.

**En palabras:** explica por qué `Paises` y `paises` serían dos objetos distintos
para R, y qué tipo de error verías si te equivocas de mayúscula.
:::

```{r c02-ej2, eval=FALSE}
# Escribe tu código aquí
```

### Ejercicio 3. La forma de los datos

::: {.ejercicio}
Datos: `paises`. Averigua cuántas filas y cuántas columnas tiene, y cómo se
llaman las columnas. Usa `dim()`, `nrow()`, `ncol()` y `names()`.

**Verificación:** tienen que salir **1704 filas y 6 columnas**, y `dim()` tiene
que devolver esos dos números en ese orden.

**En palabras:** `paises` tiene 142 países y 12 años. Multiplica y compara con el
número de filas. ¿Qué te dice el resultado sobre cómo está organizada la tabla,
es decir, qué representa **una fila**?
:::

```{r c02-ej3, eval=FALSE}
# Escribe tu código aquí
```

### Ejercicio 4. El principio y el final

::: {.ejercicio}
Datos: `paises`. Muestra las **4 primeras** filas y las **4 últimas**.

**Verificación:** los dos bloques deben devolver 4 filas cada uno, y el país de
las primeras filas debe ser distinto al de las últimas.

**En palabras:** menciona una razón concreta por la que mirar el **final** de un
archivo de datos puede revelar un problema que no se ve mirando el principio.
:::

```{r c02-ej4, eval=FALSE}
# Escribe tu código aquí
```

### Ejercicio 5. Una sola columna

::: {.ejercicio}
Datos: `paises`. Usando el signo de dólar, saca la columna `continente` y
averigua cuántos continentes distintos hay y cuáles son. Después haz lo mismo con
`anio`.

**Verificación:** tienen que salir **5** continentes y **12** años distintos.

**En palabras:** `paises$continente` devuelve un vector y `paises` es una tabla.
¿Por qué `unique()` necesita el vector y no le puedes pasar la tabla completa?
:::

```{r c02-ej5, eval=FALSE}
# Escribe tu código aquí
```

### Ejercicio 6. Un gráfico guardado

::: {.ejercicio}
Datos: `paises`. Haz un gráfico de puntos de `pib_per_capita` en el eje de x
contra `esperanza_de_vida` en el eje de y, con el `continente` en el color.
Guárdalo con `ggsave()` en una carpeta `Graficos_ejercicios` de tu proyecto, con
6 pulgadas de ancho, 4 de alto y 300 dpi.

**Verificación:** después de guardarlo, `file.exists("Graficos_ejercicios/tu_nombre_de_archivo.png")`
tiene que devolver `TRUE`. Si la carpeta no existe, créala con `dir.create()`
antes.

**En palabras:** el gráfico tiene una forma muy característica, no es una recta.
Descríbela en una o dos oraciones: ¿qué le pasa a la esperanza de vida a medida
que sube el ingreso?
:::

```{r c02-ej6, eval=FALSE}
# Escribe tu código aquí
```

### Ejercicio 7 (BONO). La prueba de la sesión limpia

::: {.ejercicio}
Reinicia R (*Session > Restart R*) y compila tu documento entero con *Knit*,
desde la primera línea. Después, en la ayuda, lee `?paises` y contesta.

**Verificación:** el documento tiene que compilar sin errores desde una sesión
recién reiniciada.

**En palabras:** dos cosas. Primero, si se cayó, ¿en qué línea fue y qué faltaba?
Segundo, según la ayuda, ¿en qué unidades está `pib_per_capita` y por qué esa
unidad hace que se puedan comparar países de tamaños muy distintos?
:::

```{r c02-ej7, eval=FALSE}
# Escribe tu código aquí
```
