# Visualización de datos



```{r c03-1, echo=FALSE}
knitr::opts_chunk$set(echo = TRUE, warning = FALSE, message = FALSE)

Sys.Date()
```





***

El tema proviene de los siguientes sitios.

English:
 <https://r4ds.had.co.nz/data-visualisation.html>
 
Español:
 <https://es.r4ds.hadley.nz/03-visualize.html>
 
 
***


## Temas:

  - Introducción
  - paquete "tidyverse"
  - datos de "mgp"
  - ggplot2
  - El concepto de la gramática de gráficos
  

***

### Los paquetes

```{r c03-2}
library(tidyverse)
library(ggversa)
library(datos)
```

::: {.historia}
**ggplot2** implementa la *gramática de gráficos* (*Grammar of Graphics*), un marco propuesto por **Leland Wilkinson** en 1999. **Hadley Wickham** lo llevó a R en 2007, con la idea de construir cualquier gráfico por capas. Hoy es uno de los paquetes más usados del mundo R.
:::

::: {.funcion}
**`ggplot(data) + geom_*(aes(...))`** — construye gráficos por capas.

- **`ggplot(data)`:** define el conjunto de datos.
- **`aes(x, y, color, ...)`:** la *estética* — conecta variables con los ejes, el color, la forma, etc.
- **`+ geom_*()`:** la geometría (`geom_point`, `geom_smooth`, `geom_bar`, `geom_boxplot`…). Las capas se **suman** con `+`.
:::



### Facet_wrap

::: {.consejo}
`facet_wrap(~ variable)` divide el gráfico en un panel por cada categoría de la variable; es ideal para comparar grupos sin saturar una sola figura.
:::


```{r c03-3}
ggplot(data = Anolis) +
  geom_point(aes(x = SVL, y = TAIL, color=SEX_AGE))+
  facet_wrap(~Survey_Site)
```

### Regresión lineal

::: {.funcion}
**`geom_smooth(method = ...)`** — añade una línea de tendencia.

- **Qué hace:** ajusta y dibuja una curva que resume la relación entre `x` e `y`, con su banda de confianza.
- **`method = "lm"`:** recta de regresión lineal. Sin especificar `method`, usa **LOESS** (una curva suave local) para muestras no muy grandes.
- **`se = FALSE`:** oculta la banda de confianza.
:::


```{r c03-4}
# izquierda
ggplot(data = millas) +
  geom_point(aes(x = cilindrada, y = autopista))

# derecha   Linear Model 
ggplot(data = millas) +
  geom_smooth(method=lm,mapping = aes(x = cilindrada, y = autopista))+  # y = mx+b
  geom_point(aes(x = cilindrada, y = autopista))

```


### Regresión Loess

Vea este enlace para información sobre la regresión LOESS

<<https://en.wikipedia.org/wiki/Local_regression>>

```{r c03-5}
ggplot(data = millas) +
  geom_smooth(mapping = aes(x = cilindrada, y = autopista))+  # y = mx+b
  geom_point(aes(x = cilindrada, y = autopista))
```  
  

```{r c03-6, warning=FALSE}
names(millas)


ggplot(data = millas) +
  geom_smooth(aes(x = cilindrada, y = autopista))+  
  geom_point(aes(x = cilindrada, y = autopista))


ggplot(data = millas) +
  geom_smooth(aes(x = cilindrada, y = autopista, linetype = clase, colour=clase))

ggplot(data = millas) +
  geom_smooth(method=lm, aes(x = cilindrada, y = autopista, linetype = clase, colour=clase))
```

### Regresión LOESS de un grupo

```{r c03-7}
ggplot(millas,aes(x = cilindrada, y = autopista)) +
  geom_point(aes(color = clase)) +
  geom_smooth(data = filter(millas, clase == "suv"), se =TRUE)
```

### Regresión LOESS: 

```{r c03-8}
ggplot(data = millas, mapping = aes(x = cilindrada, y = autopista)) +
  geom_point() +
  geom_smooth()

```

### Regresión Lineal $$y=b+mx$$



```{r c03-9}
ggplot(millas, mapping = aes(x = cilindrada, y = autopista)) +
  geom_point(mapping = aes(color = clase)) +
  geom_smooth(method=lm)
```

### geom_bar()

```{r c03-10}
ggplot(diamantes) +
  geom_bar(aes(x = precio))
```


### Puntos con intervalo mínimo y máximo


```{r c03-11}
ggplot(diamantes) +
  stat_summary(
    mapping = aes(x = color, y = precio),
    fun.min = min,
    fun.max = max,
    fun = median
  )
```


### geom_boxplot


```{r c03-12}
ggplot(millas, aes(x = clase, y = autopista)) +
  geom_boxplot()

ggplot( millas, aes(x = clase, y = autopista)) +
  geom_boxplot() +
  coord_flip()
```


### geom_bar y circular




```{r c03-13}
bar <- ggplot(data = diamantes) +
  geom_bar(aes(x = corte, fill = corte),
    show.legend = FALSE,
    width = 1
  ) +
  theme(aspect.ratio = 1) +
  labs(x = NULL, y = NULL)
```

#### geom_bar

```{r c03-14}
bar
```

#### geom_bar & flip coordinates

```{r c03-15}
bar + coord_flip()
```


#### geom_bar & circular distribution
```{r c03-16}
bar + coord_polar()
```


Donut Chart

```{r c03-17}

library(ggplot2)
library(gridExtra)
data <- data.frame(
  Category = c("A", "B", "C", "D"),
  Value = c(20, 30, 40, 10)
)

pie_chart <- ggplot(data, aes(x = "", y = Value, fill = Category)) +
  geom_bar(stat = "identity", width = 1) +
  coord_polar(theta = "y") +
  theme_void() +
  labs(fill = "Category")

donut_chart <- pie_chart + 
  geom_bar(data = data, aes(x = "", y = Value), stat = "identity", 
           width = 0.5, fill = "white")+
  theme_void()

donut_chart


```



##  Leer datos de un archivo
  
1.  **Ejercicios**:


Hacer los ejercicios en la sección 3.2.4 del libro en español

***

  - Estética 
  
  ***

2.  **Ejercicios**:


Hacer los ejercicios en la sección 3.3.1 del libro en español

***

  - Problemas comunes
  - Separar en facetas
  
***
3.  **Ejercicios**:


Hacer los ejercicios en la sección 3.5.1 del libro en español

***


  - Objetos geométricos
***

4.  **Ejercicios**:


Hacer los ejercicios en la sección 3.6.1 del libro en español

***


  - Transformación estadísticas

***

5.  **Ejercicios**:


Hacer los ejercicios en la sección 3.7.1 del libro en español

***
  - Ajuste de posición

***

6.  **Ejercicios**:


Hacer los ejercicios en la sección 3.8.1 del libro en español

***

  - Sistema de coordenadas


***

7.  **Ejercicios**:


Hacer los ejercicios en la sección 3.9.1 del libro en español

***
 

Ejercicio para entregar  ( 6 puntos) 

1. Activa el paquete "ggversa"
2. Activa el paquete "tidyverse"
3. Utiliza los datos "PartosInfantes". Leen la información sobre el archivo
Son tres graficas que tendrán que someter
4. Hacer un gráfico de puntos entre el número de muertes de infante y la cantidad de madres que mueren en el parto. (1 punto)
5. Añadir al gráfico anterior un modelo lineal (linear model). Y Demostrando todos los datos con un color por región geográfica, o sea añadir un color a los puntos por Grupo "region geográfica". AM=America, EU= Union Europea, AF= Africa, O=Oceania, AS=Asia, Medio Oriente, (2 puntos)
6. Enseña el modelo de regresión lineal solamente para AFRICA y ASIA (en la misma gráfica) (3 puntos)

Someter las tres gráficas en formato .jpeg o .png en el portal.  




```{r c03-18}
library(ggplot2)
library(tidyverse)
library(ggversa)

```


```{r c03-19}
head(PartosInfantes)
#unique(PartosInfantes$Pais)
```
Hacer un gráfico de puntos entre el número de muertes por infante y la cantidad de madres que mueren en el parto
```{r c03-20, eval=FALSE, include=FALSE}
ggplot(PartosInfantes, aes(NMI, NMP))+
  geom_point()
```


Añadir al gráfico anterior un modelo lineal (linear model)


```{r c03-21, eval=FALSE, include=FALSE}
ggplot(PartosInfantes, aes(NMI, NMP))+
  geom_point()+
  geom_smooth(method=lm)
```


Añadir un color a los puntos por grupo "region". AM=America, EU= Union Europea, AF= Africa, O=Oceania, AS=Asia, Medio Oriente, 

```{r c03-22, eval=FALSE, include=FALSE}
#PartosInfantes
unique(PartosInfantes$Grupo)
```

Demostrando todos los datos con un color por región geográfica, enseña el modelo de regresión lineal solamente para AFRICA

```{r c03-23, eval=FALSE, include=FALSE}
ggplot(PartosInfantes, aes(NMI, NMP, colour=Grupo))+
  geom_point()+
  geom_smooth(method=lm, data = filter(PartosInfantes, Grupo == "AF"), se=FALSE)+
  geom_smooth(method=lm, data = filter(PartosInfantes, Grupo == "AS"), se=FALSE)


```


### Ejercicios


Buscar el error en el código.

1. ¿Qué no va bien en este código? ¿Por qué hay puntos que no son azules en el siguiente código?

```{r c03-24, eval=FALSE, echo=TRUE}
ggplot(data = millas) +
   geom_point(mapping = aes(x = cilindrada, y = autopista, color = "blue"))
```



2. Por que la gráfica no se produce en el siguiente código

```{r c03-25, eval=FALSE}
ggplot(data = millas)
+ geom_point(mapping = aes(x = cilindrada, y = autopista))



```
## Vea el siguiente gráfico

```{r c03-26}
ggplot(data = millas) +
  geom_point(mapping = aes(x = cilindrada, y = autopista)) +
  facet_grid(traccion ~ cilindros)
```


3. ¿Por qué hay facetas que son vacías?


4. Explica que hace "."? en estas funciones

```{r c03-27}
ggplot(data = millas) +
  geom_point(mapping = aes(x = cilindrada, y = autopista)) +
  facet_grid(traccion ~ .)

ggplot(data = millas) +
  geom_point(mapping = aes(x = cilindrada, y = autopista)) +
  facet_grid(. ~ cilindros)
```

5. Qué hace **nrow** en este código


```{r c03-28}
ggplot(data = millas) +
  geom_point(mapping = aes(x = cilindrada, y = autopista)) +
  facet_wrap(~ clase, nrow = 2)
```



