# Visualización de datos



```{r c03-1, echo=FALSE}
knitr::opts_chunk$set(echo = TRUE, warning = FALSE, message = FALSE)

Sys.Date()
```





***

El tema proviene de los siguientes sitios.

English:
 <https://r4ds.had.co.nz/data-visualisation.html>
 
Español:
 <https://es.r4ds.hadley.nz/03-visualize.html>
 
 
***


## Temas:

  - Introducción
  - paquete "tidyverse"
  - datos de "mgp"
  - ggplot2
  - El concepto de la gramática de gráficos
  

***

### Los paquetes

```{r c03-2}
library(tidyverse)
library(ggversa)
library(datos)
```

::: {.historia}
**ggplot2** implementa la *gramática de gráficos* (*Grammar of Graphics*), un marco propuesto por **Leland Wilkinson** en 1999. **Hadley Wickham** lo llevó a R en 2007, con la idea de construir cualquier gráfico por capas. Hoy es uno de los paquetes más usados del mundo R.
:::

::: {.funcion}
**`ggplot(data) + geom_*(aes(...))`**: construye gráficos por capas.

- **`ggplot(data)`:** define el conjunto de datos.
- **`aes(x, y, color, ...)`:** la *estética*, conecta variables con los ejes, el color, la forma, etc.
- **`+ geom_*()`:** la geometría (`geom_point`, `geom_smooth`, `geom_bar`, `geom_boxplot`…). Las capas se **suman** con `+`.
:::

### La gramática de gráficos

La idea que hace distinto a `ggplot2` es que **no hay un catálogo de gráficos**.
No existe una función para el gráfico de barras, otra para el de dispersión y
otra para el de cajas, cada una con sus propios argumentos. Lo que hay es un
conjunto pequeño de piezas que se combinan, igual que en una gramática se
combinan sustantivos y verbos para formar oraciones que nadie escribió antes.

Las piezas son siete, y todo gráfico de este libro es alguna combinación de
ellas:

1. **Los datos** (`data`): la tabla de donde sale todo.
2. **Las estéticas** (`aes`): qué variable va a qué propiedad visual (eje x, eje
   y, color, forma, tamaño, transparencia).
3. **Las geometrías** (`geom_*`): qué se dibuja, puntos, líneas, barras, cajas.
4. **Las transformaciones estadísticas** (`stat_*`): qué cálculo se hace antes de
   dibujar, por ejemplo contar cuántos casos hay en cada categoría.
5. **El ajuste de posición** (`position`): qué hacer cuando dos cosas caen en el
   mismo sitio, apilarlas, ponerlas lado a lado o moverlas un poco.
6. **El sistema de coordenadas** (`coord_*`): cartesiano por defecto, o polar,
   o con los ejes volteados.
7. **Las facetas** (`facet_*`): dividir el gráfico en varios paneles.

Solo las tres primeras hay que escribirlas siempre. Las otras cuatro tienen
valores por defecto razonables y se tocan cuando hacen falta.

De ahí viene la costumbre de escribir los gráficos en varias líneas, una capa por
línea, unidas por `+`. Se leen de arriba abajo como una receta: toma estos datos,
conecta estas variables con estos ejes, dibuja puntos, añade encima una línea de
tendencia, divide en paneles.

::: {.peligro}
Las capas de `ggplot2` se unen con **`+`**, no con el pipe `%>%` ni con `|>`. Es
la única parte del tidyverse donde se usa `+`, y es así por un motivo histórico:
`ggplot2` es de 2007 y el pipe llegó años después. Además, el `+` tiene que estar
**al final de la línea**, nunca al principio de la siguiente. Si lo pones al
principio, R piensa que la primera instrucción ya terminó y te da un error o un
gráfico vacío.
:::

::: {.consejo}
Cuando un gráfico no sale, casi siempre falla una de tres cosas, y en este orden:
falta un `+` al final de una línea, la variable está escrita distinto a como se
llama en la tabla (revisa con `names()`), o pusiste algo dentro de `aes()` que
debía ir fuera. Antes de reescribir el gráfico completo, revisa esas tres.
:::

### Dentro o fuera de `aes()`

Esta es la distinción que más confusión causa en todo el capítulo, y vale la pena
fijarla ahora de una vez.

Lo que va **dentro** de `aes()` es un **mapeo**: le dices a `ggplot2` que una
propiedad visual depende de una **variable** de los datos.
`aes(color = clase)` significa "el color de cada punto depende de su clase", y
`ggplot2` se encarga de escoger los colores y de construir la leyenda.

Lo que va **fuera** de `aes()`, dentro del `geom_` pero como argumento suelto, es
un **valor fijo**: `color = "blue"` significa "píntalos todos de azul", y no hay
leyenda porque no hay nada que explicar.

El error clásico es escribir `aes(color = "blue")`. Eso no pinta nada de azul:
`ggplot2` entiende que `"blue"` es una variable nueva con un solo valor, le asigna
el primer color de su paleta (un rojo salmón) y añade una leyenda que dice
`"blue"`. Es exactamente el primer ejercicio que aparece al final de este
capítulo.



### Facet_wrap

::: {.consejo}
`facet_wrap(~ variable)` divide el gráfico en un panel por cada categoría de la variable; es ideal para comparar grupos sin saturar una sola figura.
:::

Las facetas resuelven un problema muy concreto: cuando hay tantos grupos que los
colores dejan de distinguirse. Con tres o cuatro categorías, el color funciona.
Con diez, el gráfico se convierte en una nube y la leyenda no ayuda. Separar en
paneles cuesta espacio pero devuelve la capacidad de comparar.

Hay dos funciones y conviene no confundirlas. `facet_wrap(~ variable)` toma **una
sola** variable y va colocando los paneles en filas hasta llenar el ancho, como
las palabras de un párrafo; se controla con `nrow` o `ncol`.
`facet_grid(fila ~ columna)` toma **dos** variables y construye una cuadrícula:
una variable define las filas y la otra las columnas. La tilde `~` se lee "en
función de", y el punto `.` se usa para decir "por este lado, nada".

::: {.funcion}
**`facet_wrap()` y `facet_grid()`**: dividir un gráfico en paneles.

- **`facet_wrap(~ var)`:** un panel por categoría, acomodados en filas. `nrow` y `ncol` controlan la disposición.
- **`facet_grid(fila ~ columna)`:** cuadrícula con dos variables. Con `.` de un lado se usa una sola: `facet_grid(traccion ~ .)` da filas, `facet_grid(. ~ cilindros)` da columnas.
- **`scales = "free_y"`:** deja que cada panel tenga su propia escala. Úsalo con cuidado: si las escalas cambian, los paneles ya no se pueden comparar de un vistazo.
:::

En el gráfico de abajo, cada panel es un sitio de muestreo distinto, y dentro de
cada panel el color separa las clases de sexo y edad de los lagartos *Anolis*.
Poner las dos cosas en un solo panel sería ilegible.


```{r c03-3}
ggplot(data = Anolis) +
  geom_point(aes(x = SVL, y = TAIL, color=SEX_AGE))+
  facet_wrap(~Survey_Site)
```

### Regresión lineal

::: {.funcion}
**`geom_smooth(method = ...)`**: añade una línea de tendencia.

- **Qué hace:** ajusta y dibuja una curva que resume la relación entre `x` e `y`, con su banda de confianza.
- **`method = "lm"`:** recta de regresión lineal. Sin especificar `method`, usa **LOESS** (una curva suave local) para muestras no muy grandes.
- **`se = FALSE`:** oculta la banda de confianza.
:::

Los dos gráficos de abajo llevan exactamente los mismos datos. El de la izquierda
tiene una sola capa, los puntos. El de la derecha añade encima una segunda capa
con la recta de regresión. La sombra gris alrededor de la recta es el **intervalo
de confianza del 95% de la media estimada**: es una franja para la recta, no para
los datos, así que es normal que la mayoría de los puntos queden fuera de ella.

El orden en que se escriben las capas es el orden en que se dibujan, de abajo
hacia arriba. Aquí la recta se escribe primero, así que los puntos quedan
**encima** de ella. Si se escribiera al revés, la recta taparía los puntos que
cruza. Con muchos datos esa decisión se nota.


```{r c03-4}
# izquierda
ggplot(data = millas) +
  geom_point(aes(x = cilindrada, y = autopista))

# derecha   Linear Model 
ggplot(data = millas) +
  geom_smooth(method=lm,mapping = aes(x = cilindrada, y = autopista))+  # y = mx+b
  geom_point(aes(x = cilindrada, y = autopista))

```


### Regresión Loess

Vea este enlace para información sobre la regresión LOESS

<<https://en.wikipedia.org/wiki/Local_regression>>

Cuando no se especifica `method`, `geom_smooth()` no ajusta una recta: ajusta una
curva **LOESS** (*locally estimated scatterplot smoothing*). La idea es sencilla:
en vez de buscar una sola recta que explique todos los datos a la vez, LOESS
recorre el eje x y en cada punto ajusta una recta usando **solo los datos
cercanos**, dándole más peso a los más próximos. Al unir todos esos ajustes
locales sale una curva que se adapta a la forma real de los datos, sin que
tengamos que decidir de antemano si la relación es lineal, cuadrática o cualquier
otra cosa.

Eso lo hace ideal para **explorar**: la curva LOESS muestra la forma de la
relación. Y lo hace malo para **concluir**: no tiene una ecuación que se pueda
reportar, ni una pendiente que se pueda interpretar, ni un valor de *p*. La regla
práctica del curso es usar LOESS mientras se está mirando los datos, y `lm`
cuando ya se sabe qué se quiere afirmar.

Compara la curva de abajo con la recta del gráfico anterior. Con los mismos
datos, la curva revela algo que la recta escondía: la relación entre cilindrada y
rendimiento se aplana a partir de los cinco litros.

```{r c03-5}
ggplot(data = millas) +
  geom_smooth(mapping = aes(x = cilindrada, y = autopista))+  # y = mx+b
  geom_point(aes(x = cilindrada, y = autopista))
```  
  

```{r c03-6, warning=FALSE}
names(millas)


ggplot(data = millas) +
  geom_smooth(aes(x = cilindrada, y = autopista))+  
  geom_point(aes(x = cilindrada, y = autopista))


ggplot(data = millas) +
  geom_smooth(aes(x = cilindrada, y = autopista, linetype = clase, colour=clase))

ggplot(data = millas) +
  geom_smooth(method=lm, aes(x = cilindrada, y = autopista, linetype = clase, colour=clase))
```

Estos tres gráficos muestran una progresión que vale la pena seguir. El primero
es una sola curva para todos los datos. En el segundo, al poner `clase` dentro de
`aes()`, `ggplot2` deja de ajustar una curva y ajusta **una por cada clase**: el
mapeo estético no cambia solo la apariencia, cambia **cómo se agrupan los
cálculos**. El tercero hace lo mismo con rectas en lugar de curvas.

Fíjate en que `linetype` y `colour` reciben la misma variable. Eso se llama
**redundancia visual** y es una buena costumbre: quien vea la figura en blanco y
negro, o quien no distinga bien los colores, todavía puede separar las líneas por
su patrón de trazos.

::: {.advertencia}
En el segundo y tercer gráfico van a salir advertencias sobre clases con muy
pocos datos. Tienen razón: la clase `2seater` tiene apenas cinco automóviles.
Ajustar una curva LOESS a cinco puntos es un ejercicio de fe. Cuando `ggplot2`
avisa de algo, casi siempre está señalando un problema real del análisis y no un
capricho del programa.
:::

### Regresión LOESS de un grupo

```{r c03-7}
ggplot(millas,aes(x = cilindrada, y = autopista)) +
  geom_point(aes(color = clase)) +
  geom_smooth(data = filter(millas, clase == "suv"), se =TRUE)
```

Este gráfico enseña algo que no es evidente: **cada capa puede tener sus propios
datos**. Los puntos usan `millas` completo, porque los datos se declararon en
`ggplot()` y todas las capas los heredan. Pero `geom_smooth()` recibe su propio
argumento `data =`, con `millas` filtrado a una sola clase, así que la curva se
ajusta únicamente a los SUV aunque de fondo se vean todos los automóviles.

Es el patrón que se usa para destacar un grupo dentro del contexto de los demás,
y es exactamente lo que pide el ejercicio de *PartosInfantes* más abajo, donde
hay que dibujar todos los países pero ajustar la recta solo para África y Asia.

### Regresión LOESS: 

```{r c03-8}
ggplot(data = millas, mapping = aes(x = cilindrada, y = autopista)) +
  geom_point() +
  geom_smooth()

```

Compara este código con el de los gráficos anteriores. Aquí `aes()` está en
`ggplot()` y no dentro de cada `geom_`. Cuando el mapeo va en `ggplot()` es
**global**: todas las capas lo heredan y no hay que repetirlo. Cuando va dentro
de un `geom_` es **local**: vale solo para esa capa.

La costumbre es poner en `ggplot()` lo que comparten todas las capas (casi
siempre `x` e `y`) y dejar en cada `geom_` lo que es propio de ella. El gráfico
que sigue lo hace así: `x` e `y` son globales, y el `color = clase` es local a
los puntos. Por eso la recta de regresión es una sola y no una por clase, a
diferencia de lo que pasaba antes.

### Regresión Lineal $$y=b+mx$$



```{r c03-9}
ggplot(millas, mapping = aes(x = cilindrada, y = autopista)) +
  geom_point(mapping = aes(color = clase)) +
  geom_smooth(method=lm)
```

### geom_bar()

```{r c03-10}
ggplot(diamantes) +
  geom_bar(aes(x = precio))
```

Aquí aparece la cuarta pieza de la gramática, la **transformación estadística**.
Fíjate en que solo dimos una variable, `precio`, y sin embargo el gráfico tiene
dos ejes. El eje y salió de un cálculo que hizo `geom_bar()` por su cuenta:
contar cuántos diamantes hay en cada intervalo de precio. Ese cálculo se llama
`stat_count`, y es lo que distingue a `geom_bar()` de `geom_col()`, que sí espera
que le des la altura ya calculada.

Lo mismo pasa con `geom_histogram()`, `geom_boxplot()` (que calcula la mediana y
los cuartiles) y `geom_smooth()` (que ajusta un modelo). Todos dibujan algo que
**no está en los datos**, sino que se calculó a partir de ellos. Conviene saberlo,
porque explica por qué a veces el eje y tiene un nombre, `count`, que no aparece
en ninguna columna de la tabla.

::: {.nota}
Con una variable continua como `precio`, lo apropiado es
`geom_histogram(binwidth = ...)`, que deja escoger el ancho de los intervalos.
`geom_bar()` está pensado para variables categóricas. Vale la pena hacer el mismo
gráfico con los dos y comparar.
:::


### Puntos con intervalo mínimo y máximo


```{r c03-11}
ggplot(diamantes) +
  stat_summary(
    mapping = aes(x = color, y = precio),
    fun.min = min,
    fun.max = max,
    fun = median
  )
```

`stat_summary()` es la forma general de lo anterior: en vez de aceptar el cálculo
que trae el `geom_`, se especifica exactamente qué resumir. Aquí, para cada color
de diamante, se dibuja un punto en la **mediana** del precio y una línea que va
del **mínimo** al **máximo**.

Es una figura honesta y poco común, porque enseña el rango completo en vez de
esconderlo. También enseña su propia limitación: el mínimo y el máximo son los dos
valores más extremos de la muestra, así que la línea crece según se añaden datos y
no dice nada sobre dónde está la mayoría. Para eso está el diagrama de cajas que
viene a continuación.


### geom_boxplot


```{r c03-12}
ggplot(millas, aes(x = clase, y = autopista)) +
  geom_boxplot()

ggplot( millas, aes(x = clase, y = autopista)) +
  geom_boxplot() +
  coord_flip()
```

El diagrama de cajas resume cada grupo con cinco números: la línea gruesa del
medio es la **mediana**; los bordes de la caja son el primer y el tercer
**cuartil**, así que dentro de la caja está la mitad central de los datos; los
bigotes llegan hasta el valor más extremo que esté a no más de 1.5 veces el
alto de la caja, y los puntos sueltos que quedan más allá se dibujan uno a uno.

El segundo gráfico es el mismo con `coord_flip()`, que voltea los ejes. No es un
capricho estético: cuando las categorías tienen nombres largos, en vertical se
encabalgan y hay que ladear la cabeza para leerlos. Voltear el gráfico los deja
horizontales y legibles. Es de los cambios que más mejoran una figura con menos
esfuerzo.

::: {.consejo}
Un diagrama de cajas esconde cuántos datos hay en cada grupo: una caja de cinco
observaciones se ve igual de sólida que una de doscientas. Añadir
`geom_jitter(width = 0.2, alpha = 0.4)` encima dibuja los puntos individuales
con un desplazamiento pequeño, y resuelve el problema de un tirón.
:::


### geom_bar y circular




```{r c03-13}
bar <- ggplot(data = diamantes) +
  geom_bar(aes(x = corte, fill = corte),
    show.legend = FALSE,
    width = 1
  ) +
  theme(aspect.ratio = 1) +
  labs(x = NULL, y = NULL)
```

#### geom_bar

```{r c03-14}
bar
```

#### geom_bar & flip coordinates

```{r c03-15}
bar + coord_flip()
```


#### geom_bar & circular distribution
```{r c03-16}
bar + coord_polar()
```

Estos tres gráficos tienen **exactamente el mismo código** de datos, estética y
geometría. Lo único que cambia es el sistema de coordenadas, la sexta pieza de la
gramática. Guardar el gráfico base en un objeto (`bar <- ggplot(...)`) y después
sumarle capas es una costumbre muy práctica: permite probar variantes sin repetir
nada.

`coord_flip()` intercambia los ejes. `coord_polar()` enrolla el eje x alrededor de
un círculo, y de ahí salen los gráficos de sectores y las rosas de vientos.

::: {.funcion}
**`coord_*()`, `labs()`, `scale_*()` y `theme_*()`**: las capas de acabado.

- **`coord_flip()`:** voltea los ejes. **`coord_polar()`:** coordenadas circulares. **`coord_cartesian(xlim=, ylim=)`:** hace zoom **sin descartar datos**, a diferencia de `xlim()`, que sí los descarta y cambia los cálculos.
- **`labs(title=, subtitle=, x=, y=, color=, caption=)`:** todos los textos de la figura. Es lo primero que hay que añadir a un gráfico que va a leer otra persona.
- **`scale_x_log10()`, `scale_y_continuous()`, `scale_color_brewer()`:** cómo se traducen los datos a la escala visual.
- **`theme_minimal()`, `theme_bw()`, `theme_classic()`:** la apariencia general. No cambian los datos, solo el fondo, la cuadrícula y las tipografías.
:::

::: {.advertencia}
El gráfico circular se ve bien y comunica mal. El ojo humano compara longitudes
con precisión y ángulos con mucha dificultad, así que dos sectores parecidos son
prácticamente imposibles de ordenar a simple vista. Para comparar cantidades, la
barra siempre gana. El gráfico circular se justifica cuando lo que importa es
"esto es más o menos la mitad del total" y hay muy pocas categorías.
:::


Donut Chart

```{r c03-17}

library(ggplot2)
library(gridExtra)
data <- data.frame(
  Category = c("A", "B", "C", "D"),
  Value = c(20, 30, 40, 10)
)

pie_chart <- ggplot(data, aes(x = "", y = Value, fill = Category)) +
  geom_bar(stat = "identity", width = 1) +
  coord_polar(theta = "y") +
  theme_void() +
  labs(fill = "Category")

donut_chart <- pie_chart + 
  geom_bar(data = data, aes(x = "", y = Value), stat = "identity", 
           width = 0.5, fill = "white")+
  theme_void()

donut_chart


```

El gráfico de rosca se construye con un truco: un gráfico circular normal y,
encima, un segundo `geom_bar()` más estrecho pintado de blanco, que tapa el
centro. `theme_void()` quita ejes, cuadrícula y fondo, que en coordenadas polares
no significan nada.

Nota también que este bloque no usa los datos del curso: crea su propia tabla con
`data.frame()`. Es una técnica útil para probar una idea de gráfico sin depender
de un conjunto real, y la vas a usar cuando quieras entender qué hace una función
nueva.



##  Leer datos de un archivo
  
1.  **Ejercicios**:


Hacer los ejercicios en la sección 3.2.4 del libro en español

***

  - Estética 
  
  ***

2.  **Ejercicios**:


Hacer los ejercicios en la sección 3.3.1 del libro en español

***

  - Problemas comunes
  - Separar en facetas
  
***
3.  **Ejercicios**:


Hacer los ejercicios en la sección 3.5.1 del libro en español

***


  - Objetos geométricos
***

4.  **Ejercicios**:


Hacer los ejercicios en la sección 3.6.1 del libro en español

***


  - Transformación estadísticas

***

5.  **Ejercicios**:


Hacer los ejercicios en la sección 3.7.1 del libro en español

***
  - Ajuste de posición

***

6.  **Ejercicios**:


Hacer los ejercicios en la sección 3.8.1 del libro en español

***

  - Sistema de coordenadas


***

7.  **Ejercicios**:


Hacer los ejercicios en la sección 3.9.1 del libro en español

***
 

Ejercicio para entregar  ( 6 puntos) 

1. Activa el paquete "ggversa"
2. Activa el paquete "tidyverse"
3. Utiliza los datos "PartosInfantes". Leen la información sobre el archivo
Son tres graficas que tendrán que someter
4. Hacer un gráfico de puntos entre el número de muertes de infante y la cantidad de madres que mueren en el parto. (1 punto)
5. Añadir al gráfico anterior un modelo lineal (linear model). Y Demostrando todos los datos con un color por región geográfica, o sea añadir un color a los puntos por Grupo "region geográfica". AM=America, EU= Union Europea, AF= Africa, O=Oceania, AS=Asia, Medio Oriente, (2 puntos)
6. Enseña el modelo de regresión lineal solamente para AFRICA y ASIA (en la misma gráfica) (3 puntos)

Someter las tres gráficas en formato .jpeg o .png en el portal.  




```{r c03-18}
library(ggplot2)
library(tidyverse)
library(ggversa)

```


```{r c03-19}
head(PartosInfantes)
#unique(PartosInfantes$Pais)
```
Hacer un gráfico de puntos entre el número de muertes por infante y la cantidad de madres que mueren en el parto
```{r c03-20, eval=FALSE, include=FALSE}
ggplot(PartosInfantes, aes(NMI, NMP))+
  geom_point()
```


Añadir al gráfico anterior un modelo lineal (linear model)


```{r c03-21, eval=FALSE, include=FALSE}
ggplot(PartosInfantes, aes(NMI, NMP))+
  geom_point()+
  geom_smooth(method=lm)
```


Añadir un color a los puntos por grupo "region". AM=America, EU= Union Europea, AF= Africa, O=Oceania, AS=Asia, Medio Oriente, 

```{r c03-22, eval=FALSE, include=FALSE}
#PartosInfantes
unique(PartosInfantes$Grupo)
```

Demostrando todos los datos con un color por región geográfica, enseña el modelo de regresión lineal solamente para AFRICA

```{r c03-23, eval=FALSE, include=FALSE}
ggplot(PartosInfantes, aes(NMI, NMP, colour=Grupo))+
  geom_point()+
  geom_smooth(method=lm, data = filter(PartosInfantes, Grupo == "AF"), se=FALSE)+
  geom_smooth(method=lm, data = filter(PartosInfantes, Grupo == "AS"), se=FALSE)


```


### Ejercicios


Buscar el error en el código.

1. ¿Qué no va bien en este código? ¿Por qué hay puntos que no son azules en el siguiente código?

Antes de correrlo, vuelve a leer la sección *Dentro o fuera de `aes()`* de este
capítulo. La respuesta está ahí, y el gráfico que sale lo demuestra: mira si
aparece una leyenda y qué dice.

```{r c03-24, eval=FALSE, echo=TRUE}
ggplot(data = millas) +
   geom_point(mapping = aes(x = cilindrada, y = autopista, color = "blue"))
```



2. Por que la gráfica no se produce en el siguiente código

Pista: fíjate en dónde está el signo `+`. R lee el código línea por línea y
decide si una instrucción terminó o sigue. Piensa qué ve R cuando termina de leer
la primera línea.

```{r c03-25, eval=FALSE}
ggplot(data = millas)
+ geom_point(mapping = aes(x = cilindrada, y = autopista))



```
## Vea el siguiente gráfico

```{r c03-26}
ggplot(data = millas) +
  geom_point(mapping = aes(x = cilindrada, y = autopista)) +
  facet_grid(traccion ~ cilindros)
```


3. ¿Por qué hay facetas que son vacías?


4. Explica que hace "."? en estas funciones

```{r c03-27}
ggplot(data = millas) +
  geom_point(mapping = aes(x = cilindrada, y = autopista)) +
  facet_grid(traccion ~ .)

ggplot(data = millas) +
  geom_point(mapping = aes(x = cilindrada, y = autopista)) +
  facet_grid(. ~ cilindros)
```

5. Qué hace **nrow** en este código


```{r c03-28}
ggplot(data = millas) +
  geom_point(mapping = aes(x = cilindrada, y = autopista)) +
  facet_wrap(~ clase, nrow = 2)
```


***

## Ejercicios del capítulo

::: {.nota}
**Sobre los ejercicios de este capítulo.** Cada ejercicio se entrega con tres
cosas: el **script**, el **resultado** (que el gráfico salga) y una **explicación
en palabras**. Los ejercicios usan `paises` del paquete `datos`, no `millas`,
`diamantes` ni `Anolis`, que son los conjuntos con los que se enseña en el
capítulo. Este es el capítulo más importante del primer tercio del curso, así que
hay más ejercicios que en los otros. La hoja completa para entregar está en
`Ejercicios/Ejercicios_Capitulo_04_visualizacion.Rmd`.
:::

### Ejercicio 1. El gráfico mínimo

::: {.ejercicio}
Datos: `paises`, **solo el año 2007**. Haz un gráfico de puntos con
`pib_per_capita` en el eje x y `esperanza_de_vida` en el eje y.

**Verificación:** el gráfico debe tener exactamente **142 puntos**, uno por país.
Compruébalo con `nrow()` sobre la tabla filtrada antes de graficar.

**En palabras:** describe la forma de la nube de puntos en una o dos oraciones.
¿Es una recta? Si no lo es, ¿en qué parte del eje x cambia más rápido la
esperanza de vida?
:::

```{r c03-ej1, eval=FALSE}
# Escribe tu código aquí
```

### Ejercicio 2. Dentro y fuera de `aes()`

::: {.ejercicio}
Datos: `paises` en 2007. Haz **dos** versiones del gráfico anterior:

a. Una con `color = "purple"` **dentro** de `aes()`.
b. Otra con `color = "purple"` **fuera** de `aes()`, como argumento de
   `geom_point()`.

**Verificación:** una de las dos versiones produce puntos que no son morados y
añade una leyenda; la otra produce puntos morados y ninguna leyenda.

**En palabras:** explica qué entendió `ggplot2` en el caso que salió mal, y por
qué eso hace que aparezca una leyenda.
:::

```{r c03-ej2, eval=FALSE}
# Escribe tu código aquí
```

### Ejercicio 3. Una tercera variable

::: {.ejercicio}
Datos: `paises` en 2007. Al gráfico del Ejercicio 1 añádele **dos** estéticas
más: el `continente` en el color y la `poblacion` en el tamaño de los puntos.

**Verificación:** deben aparecer **dos leyendas**, una de color con **5**
categorías y una de tamaño con una escala continua.

**En palabras:** con cinco continentes el color funciona bien. ¿Qué pasaría si en
vez de `continente` mapearas `pais` al color? Explica por qué esa estética no
sirve para esa variable.
:::

```{r c03-ej3, eval=FALSE}
# Escribe tu código aquí
```

### Ejercicio 4. Cambiar la escala, no los datos

::: {.ejercicio}
Datos: `paises` en 2007. Repite el gráfico del Ejercicio 3 y añádele
`scale_x_log10()`.

**Verificación:** los datos son los mismos y el número de puntos no cambia (142);
lo único que cambia son las marcas del eje x y la forma de la nube.

**En palabras:** compara este gráfico con el del Ejercicio 3. ¿Cuál de los dos
deja ver mejor la relación, y por qué el cambio de escala no es una manera de
"hacer trampa" con los datos?
:::

```{r c03-ej4, eval=FALSE}
# Escribe tu código aquí
```

### Ejercicio 5. Facetas

::: {.ejercicio}
Datos: `paises`, **todos los años**. Haz un gráfico de `anio` contra
`esperanza_de_vida` con `geom_line(aes(group = pais))`, y sepáralo en paneles por
`continente` con `facet_wrap()`.

**Verificación:** deben salir **5 paneles**, uno por continente. El panel de
Oceanía debe tener solo **2** líneas.

**En palabras:** hay al menos un país cuya línea baja de manera brusca en los años
noventa. Encuéntralo en el gráfico, di en qué continente está, y explica por qué
este gráfico lo hace visible mientras que el promedio del continente lo
escondería.
:::

```{r c03-ej5, eval=FALSE}
# Escribe tu código aquí
```

### Ejercicio 6. Recta y curva

::: {.ejercicio}
Datos: `paises` en 2007, con `scale_x_log10()`. Añade al gráfico **dos** capas de
tendencia: una con `method = "lm"` y otra sin especificar `method` (LOESS), con
colores distintos para poder distinguirlas.

**Verificación:** el gráfico debe tener tres capas: los puntos, una recta y una
curva. Usa `se = FALSE` en las dos para que no se solapen las bandas.

**En palabras:** ¿en qué parte del rango se separan más la recta y la curva? ¿Cuál
de las dos usarías para **reportar** un resultado en un informe, y cuál para
**explorar**? Justifica.
:::

```{r c03-ej6, eval=FALSE}
# Escribe tu código aquí
```

### Ejercicio 7. Cajas y conteos

::: {.ejercicio}
Datos: `paises` en 2007. Haz dos gráficos:

a. Un diagrama de cajas de `esperanza_de_vida` por `continente`, volteado con
   `coord_flip()`.
b. Un gráfico de barras que cuente cuántos países hay por `continente`.

**Verificación:** los dos gráficos deben tener **5** categorías. En el de barras,
la barra más alta tiene que ser la de **África**, y las cinco barras tienen que
sumar **142**.

**En palabras:** el segundo gráfico no usa ninguna variable en el eje y y sin
embargo tiene eje y. ¿De dónde salieron esas alturas? Usa el término correcto de
la gramática de gráficos.
:::

```{r c03-ej7, eval=FALSE}
# Escribe tu código aquí
```

### Ejercicio 8 (BONO). Una figura presentable

::: {.ejercicio}
Toma el gráfico del Ejercicio 6 y conviértelo en una figura de informe: título,
subtítulo con el año, nombres completos en los dos ejes con sus unidades, título
de la leyenda, y un tema claro (`theme_minimal()` o `theme_bw()`). Guárdala con
`ggsave()` en `.png`, 7 por 5 pulgadas, 300 dpi.

**Verificación:** `file.exists()` sobre el nombre del archivo debe devolver
`TRUE`, y en la figura no debe quedar ni un solo nombre de columna sin traducir
(nada de `pib_per_capita` a la vista).

**En palabras:** menciona dos cosas que hiciste que un lector notaría si
faltaran, y una que hiciste solo por gusto.
:::

```{r c03-ej8, eval=FALSE}
# Escribe tu código aquí
```
