# Calculadora sofisticada

Fecha de la última revisión
```{r echo=FALSE}
knitr::opts_chunk$set(echo = TRUE, warning = FALSE, message = FALSE)

Sys.Date()
```

***

Activar los siguientes paquetes

```{r CS1}
library(tidyverse)
library(datos)
```



El tema proviene de los siguientes sitios.

English:
 <https://r4ds.had.co.nz/workflow-basics.html>
 
Español:
 <https://es.r4ds.hadley.nz/04-workflow-basics.html>
 
 
***



## Temas:

  - Conocimientos básicos de programación
  - La importancia de los nombres
  - Usando funciones
  
### Sumar  
  
```{r CS2}
2+2
```

### Exactamente como una calculadora

```{r CS3}
(23+3+3)^2+2
```


### Trigonometría

```{r CS4}
sin(pi/3)
```


### Log natural y a base 10


```{r CS5}
log(100)
log10(100)
```

### Asignaciones de variables

```{r CS6}
x<- 4
x
y=3
y

x/y
```


### Variables 


- la función "seq" para secuencia

```{r CS7}
edad_nd=seq(101, 110)
edad_nd
```

- variables asignada

```{r CS8}
edad_uprh=c(11:20)
edad_uprh
```

### Unir variables en un data frame

```{r CS9}
edad=data.frame(edad_nd, edad_uprh)
edad
```


```{r CS10}
edad$diff=edad$edad_nd-edad$edad_uprh
edad


edad$tres=edad$edad_uprh^3
edad
```


### Errores cuando a variables no tienen la misma cantidad de entradas


```{r CS11}
edad_nd_1=base::seq(101, 111)
edad_nd_1
```

- variables asignada

```{r CS12}
edad_uprh_1=c(11:20, NA)
edad_uprh_1
```

### Unir variables en un data frame

```{r CS13}
edad_1=data.frame(edad_nd_1, edad_uprh_1)
edad_1
```


### Cuantos valores hay en una variable

```{r CS14}
length(edad_uprh)

length(edad$tres)
length(edad)
```


### Seleccionar solamente parte de los datos de un archivo

- Primero visualizar los datos

```{r CS15}
library(datos)
millas
```

#### Seleccionar los carros que tienen cilindros igual a 8 (solamente)

La función de Pipe.    %>% o |>



```{r CS16}
library(tidyverse)
millas
names(millas)

millas |> dplyr::select(cilindros) |> 
  dplyr::filter(cilindros == 8)

```





#### Seleccionar los diamantes mayor de 3 quilate

```{r CS17}
diamantes |> dplyr::select(quilate) |> 
  filter(quilate > 3)
```


#### Seleccionar los diamantes con igual o mayor de 4000 precio

```{r CS18, echo=FALSE}
#unique(diamantes$precio)

dia_4000 = diamantes |> dplyr::select(precio) |> 
  dplyr::filter(precio >= 4000)

head(dia_4000)
```


***
#### Contabiliza cuantos diamantes tienen un valor de $4000 o más


```{r CS19, contar las cantidad lineas}

nrow(dia_4000) 

```




