# Calculadora sofisticada

Fecha de la última revisión
```{r c04-1, echo=FALSE}
knitr::opts_chunk$set(echo = TRUE, warning = FALSE, message = FALSE)

Sys.Date()
```

***

Activar los siguientes paquetes

```{r c04-2}
library(tidyverse)
library(datos)
```



El tema proviene de los siguientes sitios.

English:
 <https://r4ds.had.co.nz/workflow-basics.html>
 
Español:
 <https://es.r4ds.hadley.nz/04-workflow-basics.html>
 
 
***



## Temas:

  - Conocimientos básicos de programación
  - La importancia de los nombres
  - Usando funciones
  

***

## R como calculadora, y por qué eso importa

Lo primero que hace R es aritmética, y conviene empezar por ahí porque quita el
miedo: la consola de R es, entre otras cosas, una calculadora muy buena. Todo lo
que escribas en ella se evalúa y se devuelve el resultado.

Pero hay una diferencia importante con la calculadora del teléfono, y es la que
convierte a R en una herramienta de análisis: **R no opera sobre números, opera
sobre vectores**. Cuando escribes `2 + 2`, R no está sumando dos números; está
sumando dos vectores de largo uno. Esa idea, que al principio parece un
tecnicismo, es la que permite escribir `edad * 2` y multiplicar de golpe las
edades de mil personas sin escribir un solo ciclo. Casi todo lo que hace R por
debajo es esto.

Los operadores aritméticos son los que uno espera, más dos que casi nadie conoce
al principio y que resultan utilísimos:

| Operador | Qué hace | Ejemplo | Resultado |
|:--|:--|:--|--:|
| `+` `-` `*` `/` | suma, resta, multiplicación, división | `7 / 2` | 3.5 |
| `^` | potencia | `2 ^ 10` | 1024 |
| `%%` | **residuo** de la división entera | `7 %% 2` | 1 |
| `%/%` | **cociente** de la división entera | `7 %/% 2` | 3 |

El residuo `%%` sirve para preguntas del tipo "¿es par?" (`x %% 2 == 0`) o
"¿es múltiplo de 5?", y `%/%` sirve para partir un número en unidades, por
ejemplo separar `1730` en la hora `17` y los minutos `30`. Los dos aparecen en
los capítulos de transformación de datos.

El orden de las operaciones es el de siempre: primero las potencias, después las
multiplicaciones y divisiones, y por último las sumas y restas. Los paréntesis
mandan sobre todo lo demás, y la recomendación es usarlos aunque no hagan falta:
`(a + b) / 2` se lee sin pensar, `a + b / 2` hay que pensarlo, y además significa
otra cosa.

::: {.consejo}
En RStudio, `Ctrl` y `Enter` (`Cmd` y `Enter` en Mac) ejecuta la línea donde está
el cursor y salta a la siguiente. Es el atajo que más se usa en todo el curso.
:::

### Sumar  
  
```{r c04-3}
2+2
```

### Exactamente como una calculadora

```{r c04-4}
(23+3+3)^2+2
```


### Trigonometría

```{r c04-5}
sin(pi/3)
```


### Log natural y a base 10


```{r c04-6}
log(100)
log10(100)
```

Cuidado con este resultado, porque sorprende a todo el mundo: `log(100)` **no**
devuelve 2. En R, `log()` es el logaritmo **natural**, en base *e*, así que
`log(100)` es 4.605. Para el logaritmo en base 10 hay que usar `log10()`, y para
base 2, `log2()`. También se puede escribir `log(100, base = 10)`.

No es un capricho de R: en matemáticas y en estadística "log" significa logaritmo
natural, y son las calculadoras de bolsillo las que se apartaron de la convención
al usar "log" para base 10. Vale la pena fijarlo ahora, porque en biología los
dos se usan mucho y confundirlos cambia los resultados por un factor de 2.3.

::: {.funcion}
**Funciones matemáticas de uso común**.

- **`sqrt(x)`:** raíz cuadrada. **`exp(x)`:** la exponencial, la operación inversa de `log()`.
- **`log(x)`:** logaritmo **natural**; **`log10(x)`** y **`log2(x)`** para las bases 10 y 2.
- **`abs(x)`:** valor absoluto. **`round(x, n)`:** redondea a `n` decimales.
- **`sin()`, `cos()`, `tan()`:** trigonometría, siempre en **radianes**, no en grados. Por eso el ejemplo de arriba usa `pi/3` y no `60`.
:::

### Asignaciones de variables

::: {.peligro}
Para asignar un valor puedes usar `<-` o `=`, pero para **comparar** dos cosas se usa `==` (doble igual). Confundir `=` con `==` es uno de los errores más comunes al empezar. Encontrarás más errores frecuentes y cómo resolverlos en el capítulo *Errores comunes* (\@ref(errores)).
:::

```{r c04-7}
x<- 4
x
y=3
y

x/y
```

Las dos flechas funcionan, pero **no son equivalentes por convención**. La norma
en R, y la que se sigue en todo este libro, es usar `<-` para asignar y reservar
el `=` para dar valores a los argumentos dentro de una función, como en
`seq(1, 10, by = 2)`. Escribir las dos cosas con el mismo símbolo hace más difícil
leer el código de un vistazo.

Y hay un tercer símbolo que se parece y no tiene nada que ver: `==`, el doble
igual, que **pregunta** si dos cosas son iguales y devuelve `TRUE` o `FALSE`.

```{r c04-21}
z <- 5      # asigna: "z vale 5"
z == 5      # pregunta: "¿z es igual a 5?"
z == 8
```

Confundir `=` con `==` dentro de un `filter()` es de los errores más frecuentes
del curso, y el mensaje que da R en ese caso no es nada claro.

::: {.consejo}
El atajo de teclado para `<-` en RStudio es `Alt` y el signo de menos (`Option` y
menos en Mac). Aprenderlo el primer día ahorra muchísimo tiempo, porque esa
flecha se escribe cientos de veces.
:::


### Variables 


- la función "seq" para secuencia

::: {.funcion}
**`seq()`, `c()`, `length()`**: crear y medir vectores.

- **`c(1, 2, 3)`:** combina valores en un vector; **`11:20`** genera una secuencia consecutiva.
- **`seq(101, 110)`:** secuencia con más control (inicio, fin, paso).
- **`length(x)`:** cuántos elementos tiene un vector.
:::

Un **vector** es una secuencia de valores **del mismo tipo**. Esa última parte
importa: si mezclas un número con un texto, R no da error, sino que convierte
todo al tipo más general, que es el texto. `c(1, 2, "tres")` devuelve
`"1" "2" "tres"`, y de pronto no puedes sumar. Es una fuente de errores
silenciosos cuando se importa una columna de Excel que traía una nota escrita en
medio de los números.

Hay tres maneras de construir una secuencia y conviene distinguirlas:

- `c(3, 7, 2)` combina los valores que le des, en el orden que se los des.
- `11:20` genera los consecutivos de 11 a 20, de uno en uno. Es rápido de
  escribir y no admite paso.
- `seq(101, 110)` hace lo mismo, pero admite argumentos:
  `seq(0, 100, by = 5)` va de cinco en cinco, y
  `seq(0, 1, length.out = 11)` reparte once valores entre 0 y 1.

```{r c04-8}
edad_nd=seq(101, 110)
edad_nd
```

- variables asignada

```{r c04-9}
edad_uprh=c(11:20)
edad_uprh
```

### Unir variables en un data frame

```{r c04-10}
edad=data.frame(edad_nd, edad_uprh)
edad
```


```{r c04-11}
edad$diff=edad$edad_nd-edad$edad_uprh
edad


edad$tres=edad$edad_uprh^3
edad
```

Aquí pasan dos cosas que vale la pena nombrar. La primera es que
`data.frame(edad_nd, edad_uprh)` pega dos vectores como columnas, y toma los
nombres de las columnas de los nombres de los objetos. La segunda es que
`edad$diff <- edad$edad_nd - edad$edad_uprh` hace la resta **elemento a
elemento**, de la primera fila con la primera, la segunda con la segunda, y así.
No hace falta ningún ciclo. A esto se le llama **operación vectorizada**, y es la
manera natural de trabajar en R.

Lo mismo pasa con `edad$edad_uprh^3`: eleva al cubo los diez valores de un tirón.

::: {.nota}
Esta es la forma de R base, con `$` y `data.frame()`. En los próximos capítulos
haremos exactamente lo mismo con `mutate()` de `dplyr`, que se lee mucho mejor:
`mutate(edad, diff = edad_nd - edad_uprh)`. Las dos formas producen el mismo
resultado, y conviene reconocer las dos porque hay muchísimo código antiguo
escrito con `$`.
:::


### Errores cuando a variables no tienen la misma cantidad de entradas


```{r c04-12}
edad_nd_1=base::seq(101, 111)
edad_nd_1
```

- variables asignada

```{r c04-13}
edad_uprh_1=c(11:20, NA)
edad_uprh_1
```

### Unir variables en un data frame

```{r c04-14}
edad_1=data.frame(edad_nd_1, edad_uprh_1)
edad_1
```

Este es un ejemplo preparado para enseñar algo incómodo. Los dos vectores tienen
**once** elementos: `seq(101, 111)` son once números, y `c(11:20, NA)` son diez
números más un `NA`. Como coinciden en largo, `data.frame()` los une sin
protestar.

Si no coincidieran, pasarían dos cosas distintas según los números. Si el largo
del mayor es **múltiplo exacto** del menor, R **recicla** el corto: lo repite
hasta completar, sin decir nada. Si no es múltiplo, da un error. El reciclaje
silencioso es una de las trampas clásicas de R: el código corre, no hay
advertencia, y los datos quedan mal.

`NA` significa "no disponible", un valor que falta. No es un cero ni un espacio
en blanco: es la manera que tiene R de decir "aquí no sé qué hay". Los `NA` se
contagian a casi cualquier operación (`5 + NA` es `NA`), y tienen su propio
capítulo más adelante.


### Cuantos valores hay en una variable

```{r c04-15}
length(edad_uprh)

length(edad$tres)
length(edad)
```

Fíjate bien en las tres respuestas, porque la tercera sorprende. `length()` sobre
un vector devuelve **cuántos elementos tiene**: diez en los dos primeros casos.
Pero `edad` no es un vector, es un `data.frame`, y un `data.frame` en R es en
realidad una **lista de columnas**. Así que `length(edad)` no devuelve el número
de filas: devuelve el número de **columnas**.

Para las tablas hay que usar las funciones específicas: `nrow()` para las filas,
`ncol()` para las columnas y `dim()` para las dos. Usar `length()` con una tabla
esperando el número de filas es un error que puede pasar desapercibido durante
mucho rato, porque devuelve un número perfectamente razonable, solo que el
equivocado.


### Seleccionar solamente parte de los datos de un archivo

- Primero visualizar los datos

```{r c04-16}
library(datos)
millas
```

#### Seleccionar los carros que tienen cilindros igual a 8 (solamente)

::: {.historia}
El pipe `%>%` lo creó Stefan Milton Bache en el paquete `magrittr` (2014); su nombre juega con el cuadro de Magritte "Ceci n'est pas une pipe". Desde 2021, R incluye su propio pipe nativo `|>`.
:::

La función de Pipe.    %>% o |>

El **pipe** se lee como la palabra "después". `millas |> select(cilindros)` se
lee "toma `millas`, **después** selecciona `cilindros`". Lo que hace es pasar lo
que tiene a la izquierda como **primer argumento** de la función que está a la
derecha, así que `x |> f(y)` es exactamente lo mismo que `f(x, y)`.

Parece un detalle de escritura y cambia por completo cómo se lee un análisis. Sin
pipe, las operaciones encadenadas se escriben de dentro hacia afuera y hay que
leerlas al revés. Con pipe se escriben en el orden en que ocurren, de arriba
abajo, como los pasos de una receta. El pipe tiene su propio capítulo más
adelante; aquí solo hace falta reconocerlo.

Hay dos versiones, `%>%` (del paquete `magrittr`, que viene con el tidyverse) y
`|>` (de R base, desde 2021). Para lo que hacemos en este curso son
intercambiables. El atajo de teclado en RStudio es `Ctrl`, `Shift` y `M`.

::: {.funcion}
**`select()`** y **`filter()`** (paquete **dplyr**): elegir columnas y filas.

- **`select(columna)`:** se queda con las **columnas** indicadas.
- **`filter(condición)`:** se queda con las **filas** que cumplen una condición (p. ej. `cilindros == 8`).
- **El pipe `|>` / `%>%`:** encadena pasos, pasando el resultado de uno como entrada del siguiente.
:::



```{r c04-17}
library(tidyverse)
millas
names(millas)

millas |> dplyr::select(cilindros) |> 
  dplyr::filter(cilindros == 8)

```

Nota el orden: primero `select()` y después `filter()`. Funciona, pero solo
porque la columna que se filtra es la única que se conservó. Si hubiéramos
seleccionado únicamente `modelo` y después intentado filtrar por `cilindros`, R
daría error, porque esa columna ya no existe en la tabla. La costumbre segura es
**filtrar primero y seleccionar después**.

Nota también el `dplyr::` delante de las dos funciones. No hace falta si el
tidyverse está cargado, pero se pone aquí a propósito, porque `filter()` es uno de
los nombres más disputados de R: el paquete `stats`, que viene activado siempre,
tiene su propia `filter()` para series de tiempo.





#### Seleccionar los diamantes mayor de 3 quilate

```{r c04-18}
diamantes |> dplyr::select(quilate) |> 
  filter(quilate > 3)
```

Vale la pena mirar cuántas filas devuelve esto: de casi 54,000 diamantes, muy
pocos pasan de tres quilates. Filtrar es la manera de hacerse esa pregunta, y el
número de filas que queda suele ser la primera respuesta interesante de un
análisis.


#### Seleccionar los diamantes con igual o mayor de 4000 precio

```{r c04-19, echo=FALSE}
#unique(diamantes$precio)

dia_4000 = diamantes |> dplyr::select(precio) |> 
  dplyr::filter(precio >= 4000)

head(dia_4000)
```


***
#### Contabiliza cuantos diamantes tienen un valor de $4000 o más


```{r c04-20}
# contar la cantidad de líneas

nrow(dia_4000) 

```

`nrow()` sobre el resultado de un filtro es el patrón más común de todo el curso:
**contar cuántos casos cumplen una condición**. Es la respuesta a "¿cuántos
diamantes cuestan 4,000 o más?", "¿cuántos vuelos salieron tarde?", "¿cuántas
plantas florecieron?". Si además quieres la proporción, divide entre el total:
`nrow(dia_4000) / nrow(diamantes)`.

::: {.consejo}
Antes de calcular nada sobre una tabla filtrada, mira siempre cuántas filas
quedaron. Si quedan cero, cualquier promedio que calcules va a ser `NaN` y el
error va a aparecer tres pasos más adelante, donde ya no se entiende. Si quedan
todas, probablemente la condición no filtró nada y hay que revisarla.
:::


***

## Ejercicios del capítulo

::: {.nota}
**Sobre los ejercicios de este capítulo.** Cada ejercicio se entrega con tres
cosas: el **script**, el **resultado** (que el bloque corra) y una **explicación
en palabras**. Los primeros ejercicios trabajan con vectores que construyes tú;
los últimos usan `vuelos` del paquete `datos`, no `millas` ni `diamantes`, que son
los conjuntos con los que se enseña en el capítulo. La hoja completa para entregar
está en `Ejercicios/Ejercicios_Capitulo_05_calculadora.Rmd`.
:::

### Ejercicio 1. El residuo y el cociente

::: {.ejercicio}
El vector `horas <- c(517, 533, 542, 554, 558, 1730, 2359)` guarda horas escritas
como números, al estilo de los horarios de vuelo: `1730` son las 5:30 de la tarde.
Sepáralas en dos vectores, uno con la **hora** y otro con los **minutos**, usando
`%/%` y `%%`.

**Verificación:** los dos vectores deben tener **7** elementos. Para `1730` tienes
que obtener hora `17` y minuto `30`; para `517`, hora `5` y minuto `17`.

**En palabras:** explica en una oración qué hace cada uno de los dos operadores,
y por qué `2359` no se puede convertir a minutos desde medianoche con una simple
división entre 100.
:::

```{r c04-ej1, eval=FALSE}
# Escribe tu código aquí
```

### Ejercicio 2. Logaritmos

::: {.ejercicio}
Calcula el logaritmo de `1000` en base natural, en base 10 y en base 2, de tres
maneras distintas. Después comprueba que `exp()` deshace el logaritmo natural.

**Verificación:** en base 10 tiene que dar exactamente **3**. El logaritmo natural
tiene que dar un número cercano a 6.9, y `exp()` de ese número tiene que devolver
`1000` (o algo indistinguible de 1000).

**En palabras:** un compañero calculó `log(1000)`, obtuvo 6.9 y dijo que R estaba
malo porque "el log de mil es tres". Explícale qué pasó.
:::

```{r c04-ej2, eval=FALSE}
# Escribe tu código aquí
```

### Ejercicio 3. Vectores y tipos

::: {.ejercicio}
Crea tres vectores: uno con los números del 1 al 10, uno con los números pares del
2 al 20 (usando `seq()`, no escribiéndolos a mano), y uno que mezcle números y
texto, por ejemplo `c(1, 2, "tres", 4)`. Comprueba el tipo de cada uno con
`class()` y el largo con `length()`.

**Verificación:** los dos primeros deben tener **10** elementos cada uno. El
tercero debe tener `class()` igual a `"character"`, no `"numeric"`.

**En palabras:** ¿por qué el tercer vector es de texto si tres de sus cuatro
valores son números? Explica qué problema causaría eso si esa fuera una columna
importada de Excel donde alguien escribió "no medido" en una celda.
:::

```{r c04-ej3, eval=FALSE}
# Escribe tu código aquí
```

### Ejercicio 4. `length()` y las tablas

::: {.ejercicio}
Datos: `vuelos`. Corre `length(vuelos)`, `nrow(vuelos)` y `ncol(vuelos)` y compara
los tres resultados.

**Verificación:** `nrow()` tiene que dar **336,776** y `ncol()` tiene que dar
**19**. `length()` tiene que coincidir con uno de los dos.

**En palabras:** ¿con cuál de los dos coincide `length()`, y por qué? Usa en tu
respuesta la palabra "lista".
:::

```{r c04-ej4, eval=FALSE}
# Escribe tu código aquí
```

### Ejercicio 5. Filtrar y contar

::: {.ejercicio}
Datos: `vuelos`. Cuenta cuántos vuelos salieron con **más de dos horas** de
retraso (`atraso_salida`, que está en minutos), y calcula qué **proporción** del
total representan.

**Verificación:** el número de filas filtradas tiene que ser mucho menor que
336,776, y la proporción tiene que quedar entre 0 y 1. Comprueba también cuántos
`NA` hay en `atraso_salida` antes de filtrar.

**En palabras:** los vuelos cancelados tienen `NA` en `atraso_salida` y
`filter()` los descarta. ¿Tu proporción está calculada sobre el total de vuelos o
sobre el total de vuelos que sí salieron? ¿Cuál de las dos es la correcta para
contestar "¿qué porcentaje de vuelos sale muy tarde?"?
:::

```{r c04-ej5, eval=FALSE}
# Escribe tu código aquí
```

### Ejercicio 6. Una columna nueva

::: {.ejercicio}
Datos: `vuelos`. Usando la forma de R base (`$` y `<-`), crea sobre una copia de
la tabla una columna nueva llamada `velocidad` que sea la `distancia` dividida
entre el `tiempo_vuelo`, multiplicada por 60 para que quede en millas por hora.
Después mira el máximo y el mínimo de esa columna.

**Verificación:** la tabla copiada tiene que tener **20** columnas. El máximo y el
mínimo tienen que ser números, no `NA`: si te salen `NA`, usa `na.rm = TRUE` y
explica por qué hizo falta.

**En palabras:** el valor máximo probablemente sea absurdo para un avión
comercial. Da una explicación posible que no sea "el avión iba a esa velocidad".
:::

```{r c04-ej6, eval=FALSE}
# Escribe tu código aquí
```

### Ejercicio 7 (BONO). El reciclaje silencioso

::: {.ejercicio}
Crea `a <- 1:10` y `b <- c(1, 2)`, y suma `a + b`. Después crea `d <- c(1, 2, 3)`
y suma `a + d`. Corre los dos y observa la diferencia.

**Verificación:** la primera suma funciona y devuelve **10** valores. La segunda
da una **advertencia**. Usa `warning = TRUE` en las opciones del bloque para que
la advertencia se vea en el documento.

**En palabras:** explica qué hizo R en el primer caso, por qué no avisó, y por qué
ese silencio es más peligroso que la advertencia del segundo caso.
:::

```{r c04-ej7, eval=FALSE}
# Escribe tu código aquí
```
