# Transformacion: Estructura de un archivo y selecionar datos



```{r echo=FALSE}
knitr::opts_chunk$set(echo = TRUE, warning = FALSE, message = FALSE)

Sys.Date()
```

------------------------------------------------------------------------

El tema proviene de los siguientes sitios.

English: <https://r4ds.had.co.nz/transform.html>

Español: <https://es.r4ds.hadley.nz/05-transform.html>

------------------------------------------------------------------------

```{r TF1}
library(tidyverse)
library(datos)
head(vuelos)
```

## Evaluar el archivo el **vuelo**

Mirar el archivo y entender la información antes de hacer cualquier analisis/

-   Cual son las variables
-   Cuales son. los tipos de datos
    -   **int** valores enteros,
    -   **dbl** números reales, significa dobles
    -   **chr** caracteres o vectores
    -   **dttm** fecha y tiempo, minutos
    -   **date** fecha
    -   **S3: POSIXct** Fecha y tiempo, minutos
    -   **lgl** valores logicos "cierto" (TRUE) y "falso" (FALSE)
    -   **fctr** factores categoricos.

Evalua en este archivo los tipos de variables que se encuentra.

```{r TF2}
vuelos
```

### Cual son todos los destinos de vuelos?

-   cual función usará

```{r TF3}
sort(unique(vuelos$destino))

```

### Seleciona los vuelos donde el destino es San Juan

```{r TF4}
vuelos %>%
  filter(destino=="SJU")
```

### Selecciona los vuelos donde el destino es San Juan el dia de navidad

```{r TF5}
vuelos %>%
  filter(destino=="SJU") %>%
  filter(mes==12, dia==25) %>% 
  filter(aerolinea =="UA")

vuelos %>%
  filter(destino=="SJU") %>%
  filter(mes==12, dia==25) %>% 
  filter(aerolinea %in% c("AA", "UA"))

unique(vuelos$aerolinea)


# |>  pipe Command shift M
```

### Selecciona los vuelos que salen de San Juan en el dia de ti cumpleaños y contabiliza cuanto hubo

```{r TF6}
df_dia_cumpl=vuelos %>%  
filter(destino =="SJU") %>% 
  filter(mes== 2, dia %in% c(1,2)) |> 
  nrow()

df_dia_cumpl
```

#### Organizar los datos en orden de más grande a más pequeño

-   Selecciona los mes, dia, destino, atraso_salida, atraso_llegada
-   Selecciona solamente el mes de noviembre
-   Selecciona solamente los vuelos a destino de a San Juan
-   oraganiza los datos en orden de más atraso_salido de mayor a menor

```{r TF7}
names(vuelos)

vuelos %>% 
  dplyr::select(mes, dia, destino, atraso_salida, atraso_llegada) %>% 
  filter(mes==11) %>% 
  filter(destino =="SJU") %>% 
  arrange(desc(atraso_salida))
```

## Temas: Reconocer y aplicar las diferentes funciones

-   Tipos de variables:

    -   int: valores enteros
    -   dbl: números reales
    -   chr: caracteres
    -   dttm: fecha y tiempo
    -   lgl: valores logicos
    -   fctr: factores
    -   date: fecha

------------------------------------------------------------------------

-   Funciones de dplyr:

    -   filter() : seleccionar filas
    -   arrange(): ordenar filas
    -   select(): seleccionar columnas
    -   summarize(): resumir conjuntos de datos
    -   group_by(): agrupar por variables

```{r TF8}
library(datos)
library(tidyverse)
por_dia <- vuelos %>% # pipe
  group_by(dia) %>% # group by day
  summarise(atraso_promedio = mean(atraso_salida, na.rm = TRUE))
por_dia

```

```{r TF9}
## The median of the data set by day of the month


por_dia_2 <- vuelos %>% 
  group_by( dia) %>% 
  summarise(atraso_promedio = mean(atraso_salida, na.rm = TRUE),
            atraso_mediana = median(atraso_salida, na.rm=TRUE))
por_dia_2

```

------------------------------------------------------------------------

## Funciones

-   summarise = resumir conjuntos de datos
-   mean, # promedio
-   median, # mediana
-   mode, # moda
-   operaciones boolean
-   

```{r TF10}
# El valor más común en un conjunto de datos
# Crear una función: no existe en los paquetes de R

getmode <- function(v) {
   uniqv <- unique(v)
   uniqv[which.max(tabulate(match(v, uniqv)))]
}




por_dia_3=vuelos |> 
  dplyr::select(dia, mes, atraso_salida) |> 
  group_by(dia) %>% 
  summarise(atraso_promedio = mean(atraso_salida, na.rm = TRUE),
            atraso_max=max(atraso_salida, na.rm=TRUE),
            atraso_mode = getmode(atraso_salida))
por_dia_3

```



Añadir el promedio, mediana y moda al mismo data frame


```{r TF11}
## The mode of the value
library(DescTools)

por_dia_4 <- vuelos %>%
  group_by(dia) %>% 
  summarise(atraso_promedio = mean(atraso_salida, na.rm = TRUE),
            atraso_median = median(atraso_salida, na.rm=TRUE),
            atraso_mode = getmode(atraso_salida))
por_dia_4

```


## Agrupar por múltiples variables

Aquí se agrupar por día y mes


```{r TF12}

library(tidyverse)
library(datos)
vuelos %>% 
  dplyr::select(anio, mes, dia, atraso_llegada, destino, aerolinea) %>% 
  filter(destino =="SJU") %>% 
  filter(dia ==25) %>% 
 # filter(mes == 12) %>%
  group_by(dia, aerolinea) %>% 
  summarise(atraso = mean(atraso_llegada, na.rm = TRUE))

```