# Transformación: Operaciones booleanas y lógicas

Fecha de la última revisión

```{r c06-1, echo=FALSE}
knitr::opts_chunk$set(echo = TRUE, warning = FALSE, message = FALSE)

Sys.Date()
```

------------------------------------------------------------------------

El tema proviene de los siguientes sitios.
\
English: <https://r4ds.had.co.nz/transform.html>

Español: <https://es.r4ds.hadley.nz/05-transform.html>

------------------------------------------------------------------------

```{r c06-2}
library(tidyverse)
library(datos)
head(vuelos)
```


Tema de este módulo:

 -   **Filtrar** filas con **filter()**
 -   **Seleccionar** columnas con **select()**
 -   **Agrupar** con **group_by()**
 -   **Resumir** con **summarise()**
 -   **Ordenar** con **arrange()**
 - funciones **Booleanas** y **lógicas**


## Agrupar por múltiples variables

Aquí se agrupa por día y mes


## Operaciones lógicas boolean:

-   & "ampersand" == "conjunción"
-   "\|" or = "o"
-   !, no incluye, excluir....
-   %in%, filtrar para múltiples valores
-   ==, es igual a... "exactamente"
-   "\<" menor que
-   "\>" mayor que
-   "\<=" es menor o igual
-   "\>=" es mayor o igual


------------------------------------------------------------------------

## Cómo piensa R una condición

Todo lo de este capítulo descansa sobre una idea sola: una condición no devuelve
filas, devuelve **`TRUE` y `FALSE`**. Cuando escribes `filter(vuelos, mes == 12)`,
R evalúa `mes == 12` para las 336,776 filas y obtiene un vector de 336,776 valores
lógicos. Después `filter()` se queda con las filas donde ese vector dice `TRUE`.

Puedes verlo por separado, y vale la pena hacerlo la primera vez:

```{r c06-25, eval=FALSE}
head(vuelos$mes == 12)          # TRUE / FALSE, uno por vuelo
sum(vuelos$mes == 12)           # cuántos TRUE hay: TRUE cuenta como 1
mean(vuelos$mes == 12)          # qué proporción son TRUE
```

Ese truco de `sum()` y `mean()` sobre una condición es de los más útiles del
curso: `sum()` de un vector lógico **cuenta** los casos que la cumplen, y
`mean()` da directamente la **proporción**, porque `TRUE` vale 1 y `FALSE` vale 0.

Los operadores lógicos combinan esos `TRUE` y `FALSE`. Su comportamiento se
resume en una tabla pequeña que conviene tener clara:

| `x` | `y` | `x & y` | `x \| y` | `!x` |
|:--|:--|:--|:--|:--|
| `TRUE` | `TRUE` | `TRUE` | `TRUE` | `FALSE` |
| `TRUE` | `FALSE` | `FALSE` | `TRUE` | `FALSE` |
| `FALSE` | `TRUE` | `FALSE` | `TRUE` | `TRUE` |
| `FALSE` | `FALSE` | `FALSE` | `FALSE` | `TRUE` |

Dos advertencias sobre la palabra "o". En español, "quiero los vuelos de enero o
de diciembre" significa uno u otro, y `|` hace exactamente eso. Pero en español
también decimos "los vuelos de enero y de diciembre" queriendo decir lo mismo, y
si se traduce literalmente a `mes == 1 & mes == 12` el resultado son **cero
filas**, porque ningún vuelo puede ser de enero y de diciembre a la vez. La
traducción correcta de esa frase es `|`, o mejor, `%in% c(1, 12)`.

::: {.peligro}
`&` se evalúa **antes** que `|`, igual que la multiplicación antes que la suma.
Así que `a | b & c` significa `a | (b & c)` y no `(a | b) & c`, que es una tabla
completamente distinta. Cuando mezcles los dos operadores, **pon paréntesis
siempre**, aunque creas que no hacen falta. Es gratis y evita un error que no da
ningún aviso.
:::

::: {.funcion}
**`filter()` con operadores lógicos**: combinar condiciones.

- **`&`** (y), **`|`** (o), **`!`** (no / excluir).
- **`%in% c(...)`:** ¿el valor está en esta lista? (evita repetir `==`).
- **`between(x, a, b)`:** equivale a `x >= a & x <= b`.
- **Comparaciones:** `==`, `!=`, `<`, `>`, `<=`, `>=`.
:::


::: {.advertencia}
Nunca compares dos números con decimales usando `==`. La computadora guarda los
decimales de manera aproximada, así que `sqrt(2)^2 == 2` devuelve `FALSE`.
Para eso está `near(x, y)`, de `dplyr`, que pregunta si dos números son iguales
dentro de una tolerancia razonable. Con enteros, con texto y con factores, `==`
funciona sin problema.
:::

Y hay un tercer valor que casi nadie espera. Además de `TRUE` y `FALSE`, una
comparación puede devolver **`NA`**, y lo hace siempre que uno de los lados sea
`NA`. La lógica es correcta: si no sé cuánto se atrasó un vuelo, tampoco sé si se
atrasó más de una hora. Por eso `NA > 60` es `NA`, y por eso `NA == NA` también es
`NA` (dos cosas que no conozco no tienen por qué ser iguales).

Esto tiene una consecuencia práctica muy concreta: **`filter()` descarta los
`NA`**, porque solo conserva lo que es `TRUE`. Si quieres verlos, hay que pedirlo
con `is.na()`:

```{r c06-26, eval=FALSE}
NA > 60          # NA
NA == NA         # NA
is.na(NA)        # TRUE, esta es la manera correcta de preguntar

sum(is.na(vuelos$atraso_salida))    # 8255 vuelos sin dato de salida
```

El tema de los valores faltantes tiene su propio capítulo a continuación.

Bollean, que incluye múltiples opciones %in%

::: {.peligro}
No confundas `=` con `==`. Un solo `=` asigna un valor, mientras que `==` compara si dos valores son iguales; dentro de `filter()` siempre se usa `==`. Para comparar contra varios valores usa `%in%` en lugar de encadenar muchos `==`. Encontrarás más errores frecuentes y cómo resolverlos en el capítulo *Errores comunes* (\@ref(errores)).
:::

```{r c06-3}
vuelos %>%
  dplyr::select(anio, mes, dia, atraso_llegada, destino) %>%
  filter(destino == "SJU") %>%
  filter(mes %in% c(6:12) & dia == 25) %>%
  group_by(dia, mes) %>%
  summarise(atraso = mean(atraso_llegada, na.rm = TRUE))

```

Lee la cadena de arriba abajo, que es como está escrita: toma `vuelos`, quédate
con cinco columnas, quédate con los vuelos a San Juan, quédate con los que sean
del 25 de un mes entre junio y diciembre, agrupa por día y mes, y calcula el
atraso promedio de llegada.

Fíjate en `mes %in% c(6:12)`. El `6:12` genera el vector `6 7 8 9 10 11 12`, y
`%in%` pregunta si el mes de cada vuelo está en esa lista. Escribirlo con `|`
habría requerido siete condiciones.

------------------------------------------------------------------------



```{r c06-4}
vuelos %>%
  dplyr::select(anio, mes, dia, atraso_salida, aerolinea) %>%
  group_by(mes, aerolinea) %>%
  filter(mes %in% c(1:6)) %>% # mes entre 1 y 6
  filter(aerolinea %in% c("AA", "UA")) %>% 
  summarise(atraso = mean(atraso_salida, na.rm = TRUE))
```

Aquí hay algo poco habitual: el `group_by()` está **antes** de los `filter()`.
Funciona, porque `filter()` respeta la agrupación y la mantiene, pero es confuso
de leer. La convención es agrupar justo antes de resumir, que es cuando la
agrupación hace falta.

Aprovecha para notar el orden general que se repite en casi todo el curso:
**seleccionar y filtrar primero, agrupar después, resumir al final**. Filtrar
antes de agrupar es además más rápido, porque el cálculo pesado se hace sobre
menos filas.

### Otra alternativa para filtrar

#### "\|" or

```{r c06-5}
vuelos %>%
  group_by(mes) %>%
  dplyr::select(anio, mes, dia, atraso_salida) %>%
  filter(mes == 1 | mes == 12) |>  # mes 1 o 12
  summarise(atraso = mean(atraso_salida, na.rm = TRUE))
```

Este es el caso del "o". `mes == 1 | mes == 12` conserva los vuelos de enero **y
también** los de diciembre. Con dos valores, `|` se lee bien; con cinco, conviene
pasarse a `%in% c(1, 2, 11, 12, ...)`.

#### & el "y"

```{r c06-6}
names(vuelos)
vuelos %>%
  dplyr::select(anio, mes, dia, atraso_salida, aerolinea) %>%
  filter(mes == 12 & dia == 25 & aerolinea == "AA")
```

Y este es el caso del "y". Las tres condiciones tienen que cumplirse a la vez, y
cada una habla de una **variable distinta**, que es cuando `&` tiene sentido. Este
mismo filtro se puede escribir separando las condiciones con comas,
`filter(mes == 12, dia == 25, aerolinea == "AA")`, que es la forma que prefiere la
documentación de `dplyr`.

------------------------------------------------------------------------

## Ejercicios

Como se seleccionaría los meses de diciembre pero desde la del 25 o más

------------------------------------------------------------------------

## 

!, **excluye algo**, En este caso estamos excluyendo las aerolíneas "AA" y "DL"

```{r c06-7}

vuelos %>%
  dplyr::select(anio, mes, dia, atraso_salida, aerolinea) %>%
  filter(mes == 11 & !aerolinea %in% c("AA", "DL")) %>%
  group_by(aerolinea) %>%
  summarise(atraso = mean(atraso_salida, na.rm = TRUE))
```

El `!` niega, es decir, invierte los `TRUE` y los `FALSE`. Aquí se lee "que la
aerolínea **no** esté entre AA y DL".

Vale la pena mirar dónde está colocado: `!aerolinea %in% c("AA", "DL")` niega el
resultado completo de `%in%`, que es lo que queremos. La colocación funciona
porque `%in%` se evalúa antes que `!`. Aun así, muchos prefieren escribirlo con
paréntesis, `!(aerolinea %in% c("AA", "DL"))`, que dice exactamente lo mismo y no
obliga a recordar la precedencia.

::: {.consejo}
Después de un filtro con `!`, comprueba el resultado con `unique()`: si las
aerolíneas que querías excluir ya no aparecen, el filtro hizo lo que creías. Es
una comprobación de dos segundos que evita conclusiones equivocadas.
:::

------------------------------------------------------------------------


 **Ejercicios**:

Hacer los ejercicios en la sección 5.2.4 del libro en español

5.2.4 Ejercicios

 1.   Encuentra todos los vuelos que:

 a.   Tuvieron un retraso de llegada de dos o más horas

```{r c06-8, echo=FALSE, eval=FALSE}
#names(vuelos)

vuelos %>%
  filter(atraso_llegada >= 120) %>%
  filter(destino == "HOU" | destino == "IAH")
```

 b. Volaron a Houston (IAH o HOU)

Cuáles son estos aeropuertos, Hou == Houston, IAH == George Bush, Texas

```{r c06-9, echo=FALSE, eval=FALSE}
vuelos %>% 
  filter(destino %in% c("IAH", "HOU"))


vuelos %>%
dplyr::select(anio, mes, dia, destino, aerolinea, atraso_llegada) %>%
filter(destino %in% c("IAH", "HOU"))
```

 2. Selecciona solamente los vuelos que fueron operados por United, American o Delta

```{r c06-10, echo=FALSE, eval=FALSE}
unique(vuelos$aerolinea)

vuelos %>% 
  filter(aerolinea %in% c("UA", "AA","DL"))
```

 3.  Selecciona solamente los vuelos que partieron en invierno del hemisferio sur (julio, agosto y septiembre)
 
 


```{r c06-11, echo=FALSE, eval=FALSE}
vuelos %>% 
  filter(mes %in% c(6:8))

vuelos %>%
filter(mes %in% c(7, 8, 9))
```


 4. Selecciona solamente los vuelos excluyendo los días del 2 al 29 de cualquier mes
 
```{r c06-12, eval=FALSE, echo=FALSE}
vuelos %>% 
  filter(!dia %in% c(2:29))
```
 
```{r c06-13}
vuelos %>%
  filter(atraso_salida <=0 & atraso_llegada >=120)

```


 5.  Selecciona solamente los vuelos que llegaron más de dos horas tarde, pero no salieron tarde

```{r c06-14, echo=FALSE, eval=FALSE}
names(vuelos)
vuelos %>% 
  filter(atraso_llegada>120 |atraso_salida <0)

vuelos %>%
dplyr::select(atraso_llegada, atraso_salida) %>%
filter(atraso_llegada > 120 & atraso_salida <= 0)
         
```

 6.  Selecciona solamente los vuelos que se retrasaron por lo menos una hora, pero repusieron más de 30 minutos en vuelo

```{r c06-15, echo=FALSE, eval=FALSE}

#vuelos
vuelos |>
  dplyr::select(atraso_salida, atraso_llegada) %>%
  filter(atraso_salida >= 60 & 
           atraso_salida - atraso_llegada <= 30)

 #filter(atraso_salida >= 60 & atraso_llegada <= -30)
```

 7.  Selecciona solamente los vuelos que partieron entre la medianoche y las 6a.m. (incluyente)

```{r c06-16, echo=FALSE, eval=FALSE}
names(vuelos) # 360 minutos


vuelos %>%
dplyr::select(horario_salida) %>%
filter(horario_salida <=600)
```

 8.   Otra función de dplyr que es útil para usar filtros es between(). ¿Qué hace? ¿Puedes usarla para simplificar el código necesario para responder a los desafíos anteriores?

::: {.consejo}
`between(x, izq, der)` es un atajo equivalente a `x >= izq & x <= der` e incluye ambos extremos. Hace tus filtros más cortos y legibles.
:::

Ojo con un detalle de este ejemplo concreto: la pregunta pide los vuelos entre la
medianoche y las 6 de la mañana, y `horario_salida` está escrito como número de
reloj (`517` son las 5:17), no en minutos. Así que el límite es `600`, las seis en
punto, y no `360`. Es exactamente el tipo de confusión que produce guardar una
hora como si fuera un número corriente, y la razón por la que existe el capítulo
de fechas y horas.

::: {.advertencia}
`between()` viene en `dplyr`, pero el paquete `data.table` tiene una función con
el mismo nombre. Si has cargado `data.table` en la sesión, `between()` puede dejar
de comportarse como esperas. En ese caso, `dplyr::between()`.
:::

```{r c06-17, echo=FALSE, eval=FALSE}
vuelos %>%
dplyr::select(horario_salida) %>%
filter(between(horario_salida,00, 360))

vuelos %>%
dplyr::select(horario_salida) %>%
filter(between(horario_salida, 00, 360))
```





 9.  Determinar cual "aerolinea" tiene más vuelos

```{r c06-18, echo=FALSE, eval=FALSE}
vuelos %>% select(anio, mes, dia, horario_salida, horario_llegada, aerolinea) |> 
filter(is.na(horario_salida)) |>
  group_by(aerolinea) |> 
  count()



```




------------------------------------------------------------------------

### La función arrange()

arrange()

::: {.funcion}
**`arrange()`**: ordenar las filas.

- **Qué hace:** reordena el data frame según una o más columnas (ascendente por defecto).
- **`desc(col)`:** orden descendente (de mayor a menor).
:::


::: {.advertencia}
En el primer bloque de abajo, `arrange()` se llama **sin argumentos**. Eso no
ordena nada: devuelve la tabla tal cual, sin error y sin aviso. Es un buen ejemplo
de código que parece hacer algo y no hace nada. Compáralo con el segundo bloque,
donde `arrange(desc(horario_salida))` sí ordena.
:::

Dos cosas más sobre `arrange()`. La primera: acepta varias variables, y las aplica
en orden de prioridad. `arrange(aerolinea, desc(atraso_salida))` ordena
alfabéticamente por aerolínea y, dentro de cada una, por atraso de mayor a menor.
La segunda: los `NA` van **siempre al final**, ordenes como ordenes. Si buscas los
valores extremos de una variable con faltantes, esa es la razón por la que la cola
de la tabla está llena de `NA` en vez de los valores más grandes.

------------------------------------------------------------------------

```{r c06-19}

vuelos %>% 
  dplyr::select(horario_salida) %>% 
  arrange() |> 
  head(n=10)



vuelos %>% 
  arrange(desc(horario_salida)) |> 
  head(n=10)




```

5.3.1 Ejercicios

Ordena vuelos para encontrar los vuelos más retrasados en salida.

```{r c06-20, echo=FALSE, eval=FALSE}
?vuelos
vuelos %>% 
  dplyr::select(atraso_llegada, horario_salida) %>% 
  arrange(atraso_llegada, desc(horario_salida))
```

Encuentra los vuelos que salieron más temprano.

```{r c06-21, echo=FALSE, eval=FALSE}
vuelos %>% dplyr::select(horario_salida) %>% 
  filter(horario_salida >= 600) %>%
  filter(horario_salida > 2400)


names(vuelos)
vuelos %>% 
  dplyr::select(atraso_salida) %>% 
  arrange(atraso_salida)
```

Ordena vuelos para encontrar los vuelos más rápidos (que viajaron a mayor velocidad).

```{r c06-22, echo=FALSE, eval=FALSE}
vuelos %>% 
  mutate(velocidad=distancia/tiempo_vuelo) %>% 
  arrange(desc(velocidad))
```

¿Cuáles vuelos viajaron más lejos?

```{r c06-23, echo=FALSE, eval=FALSE}
vuelos %>% 
  arrange(desc(distancia))
```

¿Cuál viajó más cerca?

```{r c06-24, echo=FALSE, eval=FALSE}
vuelos %>% 
  arrange(distancia)
```

-   Otra función

    -   desc()

------------------------------------------------------------------------


##  2 **Ejercicios**:




Hacer los ejercicios en la sección 5.3.1 del libro en español

------------------------------------------------------------------------


------------------------------------------------------------------------

## Ejercicios del capítulo

::: {.nota}
**Sobre los ejercicios de este capítulo.** Cada ejercicio se entrega con tres
cosas: el **script**, el **resultado** (que el bloque corra) y una **explicación
en palabras**. Los ejercicios usan `diamantes` del paquete `datos`, no `vuelos`,
que es el conjunto con el que se enseña en el capítulo. La hoja completa para
entregar está en `Ejercicios/Ejercicios_Capitulo_07_booleanas.Rmd`.
:::

### Ejercicio 1. Contar sin filtrar

::: {.ejercicio}
Datos: `diamantes`. Sin usar `filter()`, y usando solo `sum()` y `mean()` sobre
una condición, averigua **cuántos** diamantes cuestan más de 15,000 dólares y qué
**proporción** del total representan.

**Verificación:** `nrow(diamantes)` es **53,940**. Tu proporción tiene que quedar
entre 0 y 1, y multiplicada por 53,940 tiene que devolver tu conteo.

**En palabras:** explica por qué `sum()` de una condición devuelve un conteo.
¿Qué valor numérico tienen `TRUE` y `FALSE` para R?
:::

```{r c06-ej1, eval=FALSE}
# Escribe tu código aquí
```

### Ejercicio 2. `&` frente a `|`

::: {.ejercicio}
Datos: `diamantes`. Construye dos tablas: una con los diamantes de corte
`"Ideal"` **y** precio menor de 1,000; otra con los de corte `"Ideal"` **o**
precio menor de 1,000.

**Verificación:** la tabla del `&` tiene que tener **menos** filas que la del `|`,
y las dos tienen que tener menos de 53,940.

**En palabras:** un compañero dice "quiero los diamantes Ideal y Premium" y
escribe `filter(diamantes, corte == "Ideal" & corte == "Premium")`. ¿Cuántas filas
le devuelve y por qué? Escribe la versión correcta.
:::

```{r c06-ej2, eval=FALSE}
# Escribe tu código aquí
```

### Ejercicio 3. Excluir con `!` y `%in%`

::: {.ejercicio}
Datos: `diamantes`. La variable `color` tiene 7 niveles. Construye una tabla que
excluya los colores `"D"` y `"E"`, usando `!` y `%in%`.

**Verificación:** en tu tabla deben quedar exactamente **5** colores distintos
(compruébalo con `unique()`), y las filas de tu tabla más las de la tabla
complementaria tienen que sumar **53,940**.

**En palabras:** escribe también `filter(diamantes, !color == "D" & !color == "E")`
y comprueba que da el mismo resultado. ¿Cuál de las dos versiones prefieres y por
qué?
:::

```{r c06-ej3, eval=FALSE}
# Escribe tu código aquí
```

### Ejercicio 4. `between()`

::: {.ejercicio}
Datos: `diamantes`. Quédate con los diamantes cuyo `quilate` esté entre 1 y 2,
extremos incluidos, primero con `>=` y `<=` y después con `between()`.

**Verificación:** las dos versiones tienen que devolver **el mismo número de
filas**. En la tabla resultante, `min(quilate)` tiene que ser exactamente 1 y
`max(quilate)` exactamente 2.

**En palabras:** ¿`between()` incluye o excluye los extremos? Explica cómo lo
comprobaste con los datos, y no solo con la ayuda.
:::

```{r c06-ej4, eval=FALSE}
# Escribe tu código aquí
```

### Ejercicio 5. La lógica de los `NA`

::: {.ejercicio}
`diamantes` no tiene valores faltantes, así que constrúyete uno:
`x <- c(3, 7, NA, 12)`. Evalúa `x > 5`, `x == NA`, `is.na(x)`, `sum(x)` y
`sum(x, na.rm = TRUE)`. Después usa `filter()` sobre un tibble que contenga `x`
con la condición `x > 5` y mira cuántas filas quedan.

**Verificación:** `x > 5` tiene que devolver un `NA` en la tercera posición, no un
`FALSE`. `x == NA` tiene que devolver **cuatro** `NA`. El `filter()` tiene que
devolver **2** filas, no 3.

**En palabras:** explica por qué `NA == NA` no es `TRUE`, usando una frase que no
mencione a R. Y explica qué pasó con la fila del `NA` en el `filter()`.
:::

```{r c06-ej5, eval=FALSE}
# Escribe tu código aquí
```

### Ejercicio 6. La precedencia

::: {.ejercicio}
Datos: `diamantes`. Corre estas dos consultas y compara el número de filas:

a. `filter(diamantes, corte == "Ideal" | corte == "Premium" & precio < 500)`
b. `filter(diamantes, (corte == "Ideal" | corte == "Premium") & precio < 500)`

**Verificación:** las dos tienen que dar números **muy** distintos. En la versión
(b), todos los precios tienen que ser menores de 500; en la (a), no.

**En palabras:** explica en palabras qué pregunta contesta cada una de las dos.
¿Cuál habrías escrito tú si te pidieran "los diamantes Ideal o Premium que cuesten
menos de 500"?
:::

```{r c06-ej6, eval=FALSE}
# Escribe tu código aquí
```

### Ejercicio 7 (BONO). Ordenar con dos claves

::: {.ejercicio}
Datos: `diamantes`. Ordena la tabla por `corte` y, dentro de cada corte, por
`precio` de mayor a menor. Quédate con las 15 primeras filas y con las columnas
`corte`, `quilate`, `color` y `precio`.

**Verificación:** el precio máximo de todo el conjunto es **18,823** y el mínimo
es **326**. Si tu primera fila no tiene un precio cercano al máximo dentro de su
corte, revisa el orden de tus argumentos.

**En palabras:** `corte` es un factor **ordenado**
(`Regular < Bueno < Muy bueno < Premium < Ideal`). ¿En qué orden aparecen los
cortes en tu resultado, alfabético o de calidad? Explica por qué, y qué habría
pasado si `corte` fuera texto corriente.
:::

```{r c06-ej7, eval=FALSE}
# Escribe tu código aquí
```
