# Transformación: Valores Faltantes


```{r echo=FALSE}
knitr::opts_chunk$set(echo = TRUE, warning = FALSE, message = FALSE)

Sys.Date()
```

Fecha de la ultima revisión

```{r TFV1}
library(tidyverse)
library(datos)
```


## Valores faltantes 

- NA: Not Available


### ¿Qué pasa con los valores faltantes y resultados de analisis sin sentido?

```{r TFV2}

2^2
1^2
1^0

NA^0
#NA==1
NA|TRUE
NA|FALSE

FALSE & NA
TRUE & NA
FALSE * NA
TRUE * NA
NA * 0  
NA * 1
12 * 3
NA - 3


```




## Contabilizar los NA

-   ¿Cuántos vuelos tienen datos faltantes en horario_salida?
-   ¿Qué otras variables tienen valores faltantes?
-   ¿Qué representan estas filas?

```{r TFV2a}
vuelos %>%
dplyr::select(horario_salida) %>%
is.na() %>% 
  table()


```


## Seleccionar solamente los vuelos donde el "horario de salida" es desconocido

```{r TVF3}
vuelos %>% 
  dplyr::select(anio, mes, dia, horario_salida, aerolinea) |> 
filter(is.na(horario_salida))



```


## Otras funciones: NA

-   na.rm=TRUE
-   !is.na() = is not NA, pq al frente tiene "!"

```{r TVF4}
no_cancelados <- vuelos %>% 
  filter(!is.na(atraso_salida), !is.na(atraso_llegada))
no_cancelados

no_cancelados %>% 
  group_by(anio, mes, dia) %>% 
  summarise(mean = mean(atraso_salida))


vuelos %>% 
  group_by(anio, mes, dia) %>% 
  summarise(mean = mean(atraso_salida, na.rm=TRUE))
#,
#            max=max(atraso_salida,na.rm = TRUE),
#            n=n())
```


Reemplazar los NA por "0" en el archivo de datos


```{r TFV5}


datos_NA=c(1:8, NA, 10:20)

datos_NA=as.data.frame(datos_NA)

#datos_NA %>%  # Cual es el problema de replace_na(datos_NA, 0) para los analisis?
#  mutate(Prom_cum=cummean(replace_na(datos_NA, 0))) %>% 
#  mutate(Var_cum=cumstats::cumvar(replace_na(datos_NA, 0)))

```


Remover las filas que tienen NA con la función drop_na()



```{r TFV6}
#datos_NA %>% 
 # drop_na() |> 
#  mutate(Prom_cum=cummean(datos_NA)) %>% 
#  mutate(Var_cum=cumstats::cumvar(datos_NA))

```






------------------------------------------------------------------------

****