# Transformación: Valores Faltantes


```{r c07-1, echo=FALSE}
knitr::opts_chunk$set(echo = TRUE, warning = FALSE, message = FALSE)

Sys.Date()
```

Fecha de la última revisión

```{r c07-2}
library(tidyverse)
library(datos)
```


## Valores faltantes 

- NA: Not Available


### ¿Qué pasa con los valores faltantes y resultados de análisis sin sentido?

```{r c07-3}

2^2
1^2
1^0
0^1

NA^0
NA^1
NA == 1
NA | TRUE
NA | FALSE

FALSE & NA
TRUE & NA
FALSE * NA
TRUE * NA
NA * 0
NA * 1
12 * 3
NA - 3


```


## Creamos un df para aclarar estas operaciones con NA en un data frame

 - valores numéricos
 - variable lógica TRUE/FALSE
 - variable con NA y 0/1

```{r c07-4}
df=tribble(~values, ~T_F, ~NA_not,
             1, TRUE, NA,
             0, TRUE, 1,
             1, FALSE, NA,
             0, FALSE, 1,
             0, TRUE, 1,
             0, FALSE, 0,
             NA, NA, NA)

df
```


Ahora multiplicamos valores con la variable lógica.

```{r c07-5}
df |>
  mutate(values_TF = values * T_F)
```


Multiplicamos la variable lógica con NA/1/0

```{r c07-6}
df |>
  mutate(values_TF = T_F * NA_not)
```


Multiplicamos valores con la variable NA/1/0

```{r c07-7}
df |>
  mutate(valuesNA = values * NA_not)
```


## Contabilizar los NA

-   ¿Cuántos vuelos tienen datos faltantes en horario_salida?
-   ¿Qué otras variables tienen valores faltantes?
-   ¿Qué representan estas filas?

```{r c07-8}
vuelos %>%
  dplyr::select(horario_salida, aerolinea) %>%
  is.na() %>%
  table()


```


## Seleccionar solamente los vuelos donde el "horario de salida" es desconocido

```{r c07-9}
vuelos %>%
  dplyr::select(anio, mes, dia, horario_salida, aerolinea) |>
  filter(is.na(horario_salida)) %>%
  group_by(dia) %>%
  summarise(n = n())

```


## Otras funciones: NA

-   na.rm=TRUE
-   !is.na() = is not NA, pq al frente tiene "!"

::: {.consejo}
Para ignorar los `NA` en un cálculo usa el argumento `na.rm = TRUE` (por ejemplo `mean(x, na.rm = TRUE)`). Para eliminar filas con `NA` puedes usar `drop_na()`.
:::

```{r c07-10}
no_cancelados <- vuelos %>%
  filter(!is.na(atraso_salida), !is.na(atraso_llegada))
no_cancelados


#vuelos %>% 
#  drop_na(atraso_salida, atraso_llegada) 

no_cancelados %>%
  group_by(anio, mes, dia) %>%
  summarise(mean = mean(atraso_salida))


vuelos %>%
  group_by(anio, mes, dia) %>%
  summarise(
    mean = mean(atraso_salida, na.rm = TRUE),
    max = max(atraso_salida, na.rm = TRUE),
    n = n()
  )
```


Reemplazar los NA por "0" en el archivo de datos

Cuál es el problema de reemplazar los NA por 0?

::: {.peligro}
Reemplazar `NA` por `0` cambia el significado de los datos: un valor desconocido no es lo mismo que un cero real. Esto distorsiona promedios, sumas y conteos, así que piénsalo bien antes de hacerlo. Encontrarás más errores frecuentes y cómo resolverlos en el capítulo *Errores comunes* (\@ref(errores)).
:::


```{r c07-11}


datos_NA = c(1, NA, 3:8, NA, 10:12)


datos_NA_df = as.data.frame(datos_NA)
datos_NA_df
# reemplazar NA con 0

datos_NA_df = datos_NA_df %>%
  mutate(datos_0 = if_else(is.na(datos_NA), 0, datos_NA))


datos_NA_df



```




AHORA

Alguien le dio un set de datos en Excel con O cuando no tenían datos

reemplace los valores de "zero" con NA con la función if_else de dplyr



```{r c07-12}
library(dplyr)
Datos_Excel = c(1, 0, 3:8, 0, 10:12)

Datos_df = as.data.frame(Datos_Excel)

Datos_df = Datos_df %>%
  mutate(Datos_NA = dplyr::if_else(Datos_Excel == 0, NA, Datos_Excel))

Datos_df

```








------------------------------------------------------------------------

****