# Transformación: Valores Faltantes


```{r c07-1, echo=FALSE}
knitr::opts_chunk$set(echo = TRUE, warning = FALSE, message = FALSE)

Sys.Date()
```

Fecha de la última revisión

```{r c07-2}
library(tidyverse)
library(datos)
```


## Valores faltantes 

- NA: Not Available


`NA` es la manera que tiene R de decir **"aquí no hay dato"**, y es una de las
cosas que mejor hace comparado con otros programas. No es un cero, no es un
espacio en blanco, no es la cadena `"NA"` escrita con letras: es un valor especial
que significa exactamente "no se sabe".

La distinción no es sutil. Si en una parcela no se midió la altura de una planta,
poner un cero significa "la planta medía cero centímetros", que es una afirmación
falsa que se va a promediar junto a las demás. Poner `NA` significa "no lo sé", y
todo lo que R haga después con ese valor va a arrastrar esa incertidumbre.

De ahí viene la regla que gobierna todo este capítulo: **casi cualquier operación
con `NA` devuelve `NA`**. No es un fallo, es la respuesta correcta. Si no sé
cuánto mide una planta, tampoco sé cuánto miden esa planta más tres centímetros,
ni cuál es la altura promedio del grupo que la incluye. R se niega a inventar, y
te obliga a decidir tú qué hacer con lo que falta.

Las tres decisiones posibles son siempre las mismas, y hay que tomarlas a
conciencia: **calcular ignorando los faltantes** (`na.rm = TRUE`), **eliminar las
filas incompletas** (`filter(!is.na(x))` o `drop_na()`), o **sustituir los
faltantes por un valor** (lo más peligroso, y casi nunca lo correcto). Ninguna de
las tres es "la buena": depende de por qué faltan los datos.

::: {.consejo}
Antes de decidir qué hacer con los `NA`, pregúntate **por qué faltan**. En
`vuelos`, los `NA` de `horario_salida` no son un descuido: son los vuelos
**cancelados**. Ese `NA` es información, no ausencia de información. Descartarlos
sin más equivale a decir "no analicemos las cancelaciones", que puede ser una
decisión razonable pero tiene que ser una decisión, no un accidente.
:::

### ¿Qué pasa con los valores faltantes y resultados de análisis sin sentido?

```{r c07-3}

2^2
1^2
1^0
0^1

NA^0
NA^1
NA == 1
NA | TRUE
NA | FALSE

FALSE & NA
TRUE & NA
FALSE * NA
TRUE * NA
NA * 0
NA * 1
12 * 3
NA - 3


```

Este bloque parece una lista de curiosidades y en realidad enseña la única regla
que hay que memorizar, con sus dos excepciones.

La regla: si un `NA` entra en una operación, sale un `NA`. Por eso `NA * 1`,
`NA - 3`, `NA * 0` y `NA == 1` devuelven todos `NA`. Fíjate especialmente en
`NA * 0`: uno esperaría cero, porque cualquier número por cero es cero, pero R no
sabe si ese `NA` era un número; podría ser infinito, y entonces el producto no
sería cero. Prefiere no comprometerse.

Las dos excepciones son las que aparecen al principio del bloque, y son excepciones
por una razón lógica: se puede saber el resultado **sin saber el valor que falta**.

- `NA^0` devuelve `1`, porque cualquier número elevado a cero es uno, sea el que
  sea.
- `NA | TRUE` devuelve `TRUE`, porque en un "o" basta con que un lado sea cierto.
  En cambio `NA | FALSE` sí devuelve `NA`, porque ahí todo depende del valor que
  no conocemos.
- `FALSE & NA` devuelve `FALSE`, por lo mismo al revés: en un "y" basta con que un
  lado sea falso. Y `TRUE & NA` devuelve `NA`.

No hay que aprenderse la tabla: hay que aprenderse el razonamiento. Si el
resultado se puede determinar sin conocer el valor faltante, R lo determina; si
no, devuelve `NA`.


## Creamos un df para aclarar estas operaciones con NA en un data frame

 - valores numéricos
 - variable lógica TRUE/FALSE
 - variable con NA y 0/1

```{r c07-4}
df=tribble(~values, ~T_F, ~NA_not,
             1, TRUE, NA,
             0, TRUE, 1,
             1, FALSE, NA,
             0, FALSE, 1,
             0, TRUE, 1,
             0, FALSE, 0,
             NA, NA, NA)

df
```

`tribble()` construye una tabla escribiéndola como se ve, fila por fila, con los
nombres de las columnas precedidos de `~`. Es muy cómodo para ejemplos pequeños
como este; para datos de verdad se usa `read_csv()`.

Fíjate en la última fila, que es `NA` en las tres columnas: está puesta a
propósito para ver qué pasa cuando falta todo.


Ahora multiplicamos valores con la variable lógica.

```{r c07-5}
df |>
  mutate(values_TF = values * T_F)
```

Aquí pasa algo que conviene nombrar: se está multiplicando un número por un
**valor lógico**. R convierte `TRUE` en 1 y `FALSE` en 0, así que la
multiplicación funciona y el resultado es el número original o un cero. Es el
mismo mecanismo que hace que `sum()` de una condición cuente los casos.

Y donde hay un `NA` en cualquiera de las dos columnas, el resultado es `NA`, tal
como manda la regla.


Multiplicamos la variable lógica con NA/1/0

```{r c07-6}
df |>
  mutate(values_TF = T_F * NA_not)
```


Multiplicamos valores con la variable NA/1/0

```{r c07-7}
df |>
  mutate(valuesNA = values * NA_not)
```

Los tres bloques anteriores hacen lo mismo con distintas combinaciones de columnas
y sirven para lo mismo: comprobar que la regla no tiene excepciones dentro de un
`mutate()`. Vale la pena mirar cuántos `NA` hay en cada columna resultante y
compararlos con los `NA` de las columnas de partida: nunca disminuyen, y a veces
aumentan, porque un `NA` en cualquiera de los dos operandos contamina el
resultado.


## Contabilizar los NA

::: {.funcion}
**`is.na()`** e **`if_else()`**: detectar y reemplazar valores faltantes.

- **`is.na(x)`:** devuelve `TRUE` donde hay `NA`; con `!is.na(x)` te quedas con lo que NO falta.
- **`if_else(condición, sí, no)`:** reemplaza según una condición (p. ej. `if_else(is.na(x), 0, x)`).
- **Ojo:** cualquier operación con `NA` da `NA`; por eso muchas funciones necesitan `na.rm = TRUE`.
:::

-   ¿Cuántos vuelos tienen datos faltantes en horario_salida?
-   ¿Qué otras variables tienen valores faltantes?
-   ¿Qué representan estas filas?

Estas tres preguntas son el guion de cualquier revisión seria de datos, y hay que
contestarlas en ese orden. Cuántos faltan, dónde faltan, y **qué significan**. La
tercera es la única difícil y la única que importa.

```{r c07-8}
vuelos %>%
  dplyr::select(horario_salida, aerolinea) %>%
  is.na() %>%
  table()


```

Esta cadena tiene un truco que vale la pena entender. `is.na()` aplicado a una
tabla de dos columnas devuelve una **matriz** de `TRUE` y `FALSE` del mismo
tamaño, y `table()` cuenta cuántos de cada uno hay en total, mezclando las dos
columnas. Sirve para saber si hay faltantes, pero no dice en cuál de las dos.

Para contarlos por columna, que es lo que casi siempre se quiere, hay formas más
directas:

```{r c07-13, eval=FALSE}
colSums(is.na(vuelos))                       # NA por columna, en R base
vuelos |> summarise(across(everything(), ~ sum(is.na(.x))))   # lo mismo, tidyverse
```

`colSums(is.na(...))` sobre la tabla completa es probablemente la línea más útil
de este capítulo: en una sola pasada te dice, de las 19 variables, cuáles tienen
faltantes y cuántos.


## Seleccionar solamente los vuelos donde el "horario de salida" es desconocido

```{r c07-9}
vuelos %>%
  dplyr::select(anio, mes, dia, horario_salida, aerolinea) |>
  filter(is.na(horario_salida)) %>%
  group_by(dia) %>%
  summarise(n = n())

```

Este es el patrón para **estudiar** los faltantes en vez de descartarlos:
filtrarlos con `is.na()` y mirar cómo se distribuyen. Si los vuelos cancelados
estuvieran repartidos al azar entre los días del mes, todos los días tendrían
cuentas parecidas. Si se concentran en unos pocos días, hay una explicación
detrás, casi siempre meteorológica.

Esa es la diferencia entre datos que faltan **al azar** y datos que faltan por una
razón. En el primer caso, ignorarlos sesga poco; en el segundo, ignorarlos puede
cambiar la conclusión. Agrupar los faltantes por alguna variable es la manera
barata de averiguar en cuál de los dos casos estás.


## Otras funciones: NA

-   na.rm=TRUE
-   !is.na() = is not NA, pq al frente tiene "!"

::: {.consejo}
Para ignorar los `NA` en un cálculo usa el argumento `na.rm = TRUE` (por ejemplo `mean(x, na.rm = TRUE)`). Para eliminar filas con `NA` puedes usar `drop_na()`.
:::

```{r c07-10}
no_cancelados <- vuelos %>%
  filter(!is.na(atraso_salida), !is.na(atraso_llegada))
no_cancelados


#vuelos %>% 
#  drop_na(atraso_salida, atraso_llegada) 

no_cancelados %>%
  group_by(anio, mes, dia) %>%
  summarise(mean = mean(atraso_salida))


vuelos %>%
  group_by(anio, mes, dia) %>%
  summarise(
    mean = mean(atraso_salida, na.rm = TRUE),
    max = max(atraso_salida, na.rm = TRUE),
    n = n()
  )
```

Compara los dos resúmenes de este bloque, porque son la lección central del
capítulo.

El primero trabaja sobre `no_cancelados`, una tabla en la que las filas con `NA`
**ya se eliminaron**. Por eso `mean(atraso_salida)` funciona sin `na.rm`.

El segundo trabaja sobre `vuelos` completo y usa `na.rm = TRUE` en cada cálculo.
Los promedios que salen son prácticamente los mismos que en el primero, porque
`na.rm = TRUE` hace exactamente lo mismo: descartar los faltantes.

La diferencia está en la columna `n`. En el segundo resumen, `n()` cuenta
**todas** las filas del grupo, incluidas las canceladas, mientras que la media se
calculó solo con las que tenían dato. Así que en esa tabla el promedio y el
tamaño de muestra **no corresponden al mismo conjunto de filas**. Es un desajuste
que no da ningún aviso y que aparece en muchísimos informes.

::: {.advertencia}
Si vas a reportar un promedio junto a un `n`, asegúrate de que las dos cifras
hablen de las mismas filas. La forma segura es filtrar los `NA` una vez al
principio (`no_cancelados`) y calcular todo sobre esa tabla, o contar
explícitamente con `n = sum(!is.na(atraso_salida))`.
:::


Reemplazar los NA por "0" en el archivo de datos

Cuál es el problema de reemplazar los NA por 0?

El problema es que se está **inventando un dato**. Un vuelo cancelado no salió con
cero minutos de atraso: no salió. Al ponerle un cero se le está diciendo a R que
ese vuelo salió puntualmente, y ese cero entra en el promedio como si fuera una
observación real.

El efecto es predecible y siempre en la misma dirección: sustituir por cero
**empuja el promedio hacia cero** y **reduce artificialmente la variabilidad**. Si
en un grupo de veinte vuelos faltan cinco y se sustituyen por ceros, el promedio
baja aunque no haya pasado nada en la realidad, y la desviación estándar se
encoge, porque se añadieron cinco valores todos iguales.

Hay casos en los que sustituir por cero es lo correcto, y se reconocen por una
pregunta: **¿el `NA` significa "no se midió" o significa "se midió y no había
nada"?** Si un formulario preguntaba "¿cuántas orquídeas florecieron?" y la
casilla está vacía porque el observador no fue ese día, es `NA`. Si está vacía
porque no floreció ninguna, es un cero de verdad, y el problema está en cómo se
recogieron los datos.

::: {.peligro}
Reemplazar `NA` por `0` cambia el significado de los datos: un valor desconocido no es lo mismo que un cero real. Esto distorsiona promedios, sumas y conteos, así que piénsalo bien antes de hacerlo. Encontrarás más errores frecuentes y cómo resolverlos en el capítulo *Errores comunes* (\@ref(errores)).
:::


```{r c07-11}


datos_NA = c(1, NA, 3:8, NA, 10:12)


datos_NA_df = as.data.frame(datos_NA)
datos_NA_df
# reemplazar NA con 0

datos_NA_df = datos_NA_df %>%
  mutate(datos_0 = if_else(is.na(datos_NA), 0, datos_NA))


datos_NA_df



```

`if_else()` es la función de sustitución condicional de `dplyr`: recibe una
condición, el valor que se usa cuando es `TRUE` y el que se usa cuando es `FALSE`.
Aquí se lee "si el valor falta, pon un cero; si no, deja el que había".

::: {.funcion}
**`if_else()`, `na_if()`, `replace_na()` y `coalesce()`**: trabajar con faltantes.

- **`if_else(cond, si, no)`:** el caso general. A diferencia de la `ifelse()` de R base, exige que los dos resultados sean del **mismo tipo**, lo cual evita sorpresas silenciosas.
- **`na_if(x, 0)`:** convierte en `NA` los valores iguales a 0. Es lo que hace falta cuando alguien codificó los faltantes con un número.
- **`replace_na(x, 0)`:** el camino contrario, sustituye los `NA` por un valor.
- **`coalesce(x, y)`:** toma el valor de `x` y, donde falte, el de `y`. Útil para completar una columna con otra.
:::




AHORA

Alguien le dio un set de datos en Excel con O cuando no tenían datos

reemplace los valores de "zero" con NA con la función if_else de dplyr



```{r c07-12}
library(dplyr)
Datos_Excel = c(1, 0, 3:8, 0, 10:12)

Datos_df = as.data.frame(Datos_Excel)

Datos_df = Datos_df %>%
  mutate(Datos_NA = dplyr::if_else(Datos_Excel == 0, NA, Datos_Excel))

Datos_df

```

Este es el caso real que se encuentra todo el mundo al recibir datos de otra
persona: alguien codificó los faltantes con un cero, o con un `-999`, o con la
palabra "NA" escrita a mano. Lo primero que hay que hacer al importar esos datos
es convertir ese código en un `NA` de verdad, y hacerlo **con código**, dentro del
documento, para que quede constancia de que se hizo.

`na_if(Datos_Excel, 0)` hace exactamente lo mismo que el `if_else()` de este
bloque y se lee mejor. Y si el archivo viene de un `.csv`, se puede resolver desde
la importación: `read_csv("archivo.csv", na = c("", "NA", "-999"))`.

::: {.peligro}
Antes de convertir todos los ceros en `NA`, comprueba que **ningún cero sea un
cero de verdad**. En una columna de conteos, el cero es un dato perfectamente
legítimo, y convertirlo en `NA` destruye información igual de grave que el error
contrario. La comprobación es mirar la columna y preguntarse si un cero tiene
sentido en ese contexto.
:::








------------------------------------------------------------------------

****


------------------------------------------------------------------------

## Ejercicios del capítulo

::: {.nota}
**Sobre los ejercicios de este capítulo.** Cada ejercicio se entrega con tres
cosas: el **script**, el **resultado** (que el bloque corra) y una **explicación
en palabras**. Los ejercicios usan `diamantes` del paquete `datos` y vectores que
construyes tú, no `vuelos`, que es el conjunto con el que se enseña en el
capítulo. Como `diamantes` no tiene valores faltantes, el primer paso es
fabricarlos, de manera reproducible con `set.seed()`. La hoja completa para
entregar está en `Ejercicios/Ejercicios_Capitulo_08_faltantes.Rmd`.
:::

### Ejercicio 1. Predecir antes de correr

::: {.ejercicio}
Escribe **primero**, en un comentario, qué crees que devuelve cada una de estas
expresiones, y **después** córrelas:

`NA + 5`, `NA > 5`, `NA == NA`, `NA^0`, `NA | TRUE`, `NA & FALSE`, `NA * 0`,
`is.na(NA)`, `sum(c(1, NA, 3))`, `sum(c(1, NA, 3), na.rm = TRUE)`.

**Verificación:** exactamente **cinco** de las diez tienen que devolver algo
distinto de `NA`.

**En palabras:** escoge las dos que no acertaste (o dos cualesquiera si acertaste
todas) y explica el razonamiento que hace que el resultado sea el que es. La
palabra clave es "sin saber el valor que falta".
:::

```{r c07-ej1, eval=FALSE}
# Escribe tu código aquí
```

### Ejercicio 2. Fabricar y contar faltantes

::: {.ejercicio}
Datos: `diamantes`. Crea `diamantes_na`, una copia en la que **500** precios,
escogidos al azar, sean `NA`. Usa `set.seed(4026)` para que el resultado sea
reproducible. Después cuenta los `NA` de **cada** columna de la tabla nueva.

**Verificación:** `sum(is.na(diamantes_na$precio))` tiene que dar exactamente
**500**, y todas las demás columnas tienen que tener **0**. La tabla tiene que
seguir teniendo **53,940** filas.

**En palabras:** ¿por qué el número de filas no cambió? Explica la diferencia
entre "tener un `NA`" y "no tener la fila".
:::

```{r c07-ej2, eval=FALSE}
# Escribe tu código aquí
```

### Ejercicio 3. Qué hace `na.rm`

::: {.ejercicio}
Datos: `diamantes_na` del ejercicio anterior. Calcula el precio promedio de tres
maneras: sin `na.rm`, con `na.rm = TRUE`, y sobre `diamantes` original.

**Verificación:** la primera tiene que devolver `NA`. La segunda y la tercera
tienen que ser números parecidos pero **no idénticos**.

**En palabras:** ¿por qué la segunda y la tercera no dan exactamente lo mismo?
¿Sobre cuántos diamantes está calculada cada una?
:::

```{r c07-ej3, eval=FALSE}
# Escribe tu código aquí
```

### Ejercicio 4. Filtrar sin perder los faltantes

::: {.ejercicio}
Datos: `diamantes_na`. Construye dos tablas: una con `filter(precio > 15000)` y
otra con `filter(precio > 15000 | is.na(precio))`.

**Verificación:** la segunda tabla tiene que tener exactamente **500** filas más
que la primera.

**En palabras:** `filter()` descartó las 500 filas sin decir nada. Describe una
situación de tu propia área en la que ese descarte silencioso te llevaría a una
conclusión equivocada.
:::

```{r c07-ej4, eval=FALSE}
# Escribe tu código aquí
```

### Ejercicio 5. El cero que no era cero

::: {.ejercicio}
Alguien te entrega esta columna, donde los faltantes se codificaron con cero:
`medidas <- c(12, 0, 15, 18, 0, 21, 0, 17)`.

Conviértela en un vector con `NA` de verdad, primero con `if_else()` y después
con `na_if()`. Calcula el promedio antes y después de la conversión.

**Verificación:** el vector convertido tiene que tener **3** `NA`. El promedio con
los ceros tiene que ser **menor** que el promedio con `NA` y `na.rm = TRUE`.

**En palabras:** di cuánto bajó el promedio por culpa de los ceros falsos, y
explica por qué el error va siempre en esa dirección y nunca en la contraria.
:::

```{r c07-ej5, eval=FALSE}
# Escribe tu código aquí
```

### Ejercicio 6. El camino contrario

::: {.ejercicio}
Datos: `diamantes_na`. Crea una columna nueva en la que los precios faltantes se
sustituyan por **cero**, con `replace_na()` o con `if_else()`. Calcula el promedio
de esa columna nueva y compáralo con el promedio real.

**Verificación:** el promedio de la columna con ceros tiene que ser
**notablemente menor** que el promedio con `na.rm = TRUE`, y la nueva columna no
puede tener ningún `NA`.

**En palabras:** un cero es un valor perfectamente válido para un precio en otros
contextos. Da un ejemplo de variable en la que sustituir `NA` por cero **sí**
sería correcto, y explica qué tiene que ser cierto sobre por qué faltan los datos.
:::

```{r c07-ej6, eval=FALSE}
# Escribe tu código aquí
```

### Ejercicio 7 (BONO). Faltan al azar, o no

::: {.ejercicio}
Datos: `diamantes_na`. Calcula cuántos `NA` de precio hay **por cada corte** y qué
proporción de cada corte representan. Después haz lo mismo pero fabricando los
`NA` de otra manera: en vez de al azar, pon `NA` en el precio de **todos** los
diamantes de corte `"Regular"`.

**Verificación:** en la primera versión las proporciones tienen que ser parecidas
entre los cinco cortes (alrededor de un 1%). En la segunda, la de `"Regular"`
tiene que ser **1** y las demás **0**.

**En palabras:** en cuál de las dos versiones es aceptable usar `na.rm = TRUE` y
reportar el precio promedio general, y por qué en la otra ese promedio estaría
sesgado. Usa las palabras "faltan al azar".
:::

```{r c07-ej7, eval=FALSE}
# Escribe tu código aquí
```
