# Transformación: Seleccionar variables

Fecha de la última revisión
```{r c08-1, echo=FALSE}
knitr::opts_chunk$set(echo = TRUE, warning = FALSE, message = FALSE)

Sys.Date()
```

##  Funciones en este módulo

  - starts_with() # selecciona variables que empiezan con una palabra o letra
  - ends_with() # selecciona variables que terminan con una palabra o letra
  - rename() # cambiar el nombre de una variable
  - contains() # selecciona variables que contienen una palabra o letra
  - everything() # selecciona todas las variables
  - if_else() # reemplaza valores en una columna basado en una condición

Es una función para seleccionar basado en una características del nombre de la columna

::: {.consejo}
Los ayudantes como `starts_with()`, `ends_with()` y `contains()` te evitan escribir cada nombre de columna a mano, sobre todo en tablas con muchas variables.
:::

```{r c08-2}
library(datos)
names(vuelos)
library(tidyverse)
vuelos %>% 
  dplyr::select(horario_salida)

```



```{r c08-3}
vuelos %>% 
  dplyr::select(starts_with("horario"))
```


```{r c08-4}
vuelos %>% 
  dplyr::select(ends_with("salida"))
```


```{r c08-5}
vuelos %>% 
  dplyr::select(contains("salida"))
```

```{r c08-6}
vuelos %>% 
  dplyr::select(contains("ue"))

```
```{r c08-7}
#vuelos %>%
# dplyr::filter(contains("AA")) # no funciona con filter

vuelos %>%
  dplyr::filter(aerolinea %in% c("AA", "DL"))

```

## rename()

::: {.funcion}
**`rename(nuevo = viejo)`** — cambiar el nombre de columnas.

- **Qué hace:** renombra columnas; el **nombre nuevo va primero**, el original después.
- **Relacionadas:** `select(nuevo = viejo, ...)` renombra y selecciona a la vez; `everything()` reordena poniendo unas columnas al frente y el resto después.
:::

Cambiar el nombre de la columna

```{r c08-8}
vuelos %>% 
  rename(aeropuerto_origen=origen) %>% 
  rename(aeropuerto_destino=destino) %>% 
  dplyr::select(contains("aeropuerto")) # nombre nuevo= nombre original
```

## Reorganizar el orden de las columnas, usando select() y everything() en la misma función

```{r c08-9}
head(vuelos)
vuelos %>% 
    dplyr::select(distancia, aerolinea, everything())
```

Seleccionar de un conjunto de variables en orden que aparece en el data.frame

```{r c08-10}
vuelos |> dplyr::select(mes:salida_programada)

x=c(10:15)


x
vuelos[,c(4:7)]


```






------------------------------------------------------------------------

3.  **Ejercicios**:

Hacer los ejercicios en la sección 5.4.1 del libro en español

https://es.r4ds.hadley.nz/05-transform.html#ejercicios-2


```{r c08-11}
?mean

```



------------------------------------------------------------------------

```{r}
library(readr)
url_COVID_PR <- read_csv("Datos/url_COVID_PR.csv")

url_COVID_PR
```


```{r}

library(tidyverse)
df2=url_COVID_PR %>% 
  dplyr::select(IncCasosSaludNuevo) %>% 
  mutate(Cambios_Casos=IncCasosSaludNuevo-lag(IncCasosSaludNuevo,7)) 





df2
```


