# Transformación: Seleccionar variables

Fecha de la última revisión
```{r c08-1, echo=FALSE}
knitr::opts_chunk$set(echo = TRUE, warning = FALSE, message = FALSE)

Sys.Date()
```

##  Funciones en este módulo

  - starts_with() # selecciona variables que empiezan con una palabra o letra
  - ends_with() # selecciona variables que terminan con una palabra o letra
  - rename() # cambiar el nombre de una variable
  - contains() # selecciona variables que contienen una palabra o letra
  - everything() # selecciona todas las variables
  - if_else() # reemplaza valores en una columna basado en una condición

Es una función para seleccionar basado en una características del nombre de la columna


Con once columnas, escribir los nombres a mano no cuesta nada. Con las 19 de
`vuelos` ya empieza a cansar, y con las doscientas de una tabla de expresión
génica o de un censo es sencillamente inviable. Para eso están los **ayudantes de
selección**: en vez de nombrar las columnas una por una, se describe **qué tienen
en común sus nombres**.

Hay dos ventajas menos obvias, y son las que importan de verdad. La primera es que
el código se explica solo: `select(starts_with("atraso"))` dice qué se quiere,
mientras que una lista de cinco nombres obliga a mirarlos uno por uno para
entenderla. La segunda es que **se adapta**: si mañana el archivo trae una columna
nueva que también empieza por `atraso`, el ayudante la incluye sin que haya que
tocar el código, y la lista escrita a mano se queda corta en silencio.

::: {.funcion}
**Los ayudantes de `select()`**: describir columnas en vez de nombrarlas.

- **`starts_with("x")` / `ends_with("x")`:** por el principio o el final del nombre.
- **`contains("x")`:** el texto aparece en cualquier parte del nombre.
- **`matches("expresión")`:** para casos que las anteriores no cubren, con expresiones regulares.
- **`everything()`:** todas las columnas que quedan; se usa al final para reordenar.
- **`where(is.numeric)`:** selecciona por el **tipo** de la columna, no por su nombre. Muy útil antes de un cálculo.
- **`last_col()`, `num_range("x", 1:3)`:** por posición y por nombres numerados.
:::

::: {.consejo}
Los ayudantes como `starts_with()`, `ends_with()` y `contains()` te evitan escribir cada nombre de columna a mano, sobre todo en tablas con muchas variables.
:::

```{r c08-2}
library(datos)
names(vuelos)
library(tidyverse)
vuelos %>% 
  dplyr::select(horario_salida)

```



```{r c08-3}
vuelos %>% 
  dplyr::select(starts_with("horario"))
```

`starts_with()` no distingue mayúsculas de minúsculas por defecto, a diferencia de
lo que pasa en las comparaciones con `==`. Si necesitas que las distinga, hay que
pedirlo con `starts_with("Horario", ignore.case = FALSE)`.


```{r c08-4}
vuelos %>% 
  dplyr::select(ends_with("salida"))
```


```{r c08-5}
vuelos %>% 
  dplyr::select(contains("salida"))
```

```{r c08-6}
vuelos %>% 
  dplyr::select(contains("ue"))

```

Compara los tres ayudantes con el mismo texto. `ends_with("salida")` devuelve las
columnas que **terminan** en esa palabra; `contains("salida")` devuelve esas y
además las que la llevan en medio o al principio. `contains()` es el más amplio y
por eso el más arriesgado: `contains("ue")` selecciona columnas por una
coincidencia de dos letras que no significa nada, y es un buen recordatorio de que
conviene mirar el resultado antes de seguir.

::: {.consejo}
Cuando uses un ayudante por primera vez sobre una tabla, corre el `select()` solo,
sin encadenar nada más, y mira los nombres que salieron. Toma dos segundos y evita
descubrir tres pasos después que se coló una columna que no debía.
:::
```{r c08-7}
#vuelos %>%
# dplyr::filter(contains("AA")) # no funciona con filter

vuelos %>%
  dplyr::filter(aerolinea %in% c("AA", "DL"))

```

La línea comentada de arriba es importante: los ayudantes de selección **solo
funcionan dentro de `select()`** (y de funciones emparentadas como `across()` o
`rename_with()`), nunca dentro de `filter()`. La razón es que hablan de **nombres
de columnas**, mientras que `filter()` trabaja con **valores dentro de las
columnas**. Son dos cosas distintas y no se mezclan.

Para buscar un texto dentro de los valores está `str_detect()`, del paquete
`stringr`, que tiene su propio capítulo:
`filter(str_detect(aerolinea, "^A"))`.

## rename()

::: {.funcion}
**`rename(nuevo = viejo)`**: cambiar el nombre de columnas.

- **Qué hace:** renombra columnas; el **nombre nuevo va primero**, el original después.
- **Relacionadas:** `select(nuevo = viejo, ...)` renombra y selecciona a la vez; `everything()` reordena poniendo unas columnas al frente y el resto después.
:::

Cambiar el nombre de la columna

```{r c08-8}
vuelos %>% 
  rename(aeropuerto_origen=origen) %>% 
  rename(aeropuerto_destino=destino) %>% 
  dplyr::select(contains("aeropuerto")) # nombre nuevo= nombre original
```

El orden de `rename()` sorprende a todo el mundo la primera vez: **el nombre nuevo
va a la izquierda del igual y el viejo a la derecha**, al revés de como se lee la
frase "renombrar origen a aeropuerto_origen". La manera de recordarlo es pensar
que se está *creando* algo nuevo a partir de algo viejo, igual que en
`mutate(velocidad = distancia / tiempo)`: a la izquierda siempre va lo que se
produce.

Los dos `rename()` encadenados se pueden juntar en uno solo, separando por comas:
`rename(aeropuerto_origen = origen, aeropuerto_destino = destino)`. Y si hay que
renombrar muchas de golpe, `rename_with()` aplica una función a todos los nombres:
`rename_with(toupper)` los pone en mayúsculas.

::: {.consejo}
`select()` también renombra: `select(aeropuerto_origen = origen)` selecciona y
renombra en un solo paso. La diferencia es que `select()` **se queda solo con lo
que nombras** y `rename()` conserva todas las columnas.
:::

## Reorganizar el orden de las columnas, usando select() y everything() en la misma función

```{r c08-9}
head(vuelos)
vuelos %>% 
    dplyr::select(distancia, aerolinea, everything())
```

Este es el idioma para **reordenar** columnas sin escribirlas todas: se nombran
las que se quieren al frente y se cierra con `everything()`, que recoge el resto
en el orden en que estaban. Es muy útil cuando una tabla ancha tiene la columna
identificadora perdida en la posición doce.

`dplyr` tiene además una función dedicada a esto, `relocate()`, que hace lo mismo
de forma más explícita y permite colocar columnas en medio:
`relocate(distancia, aerolinea)` las lleva al frente, y
`relocate(distancia, .after = aerolinea)` la coloca justo después de otra.

Seleccionar de un conjunto de variables en orden que aparece en el data.frame

```{r c08-10}
vuelos |> dplyr::select(mes:salida_programada)

x=c(10:15)


x
vuelos[,c(4:7)]


```

Este bloque compara dos maneras de seleccionar por posición.
`select(mes:salida_programada)` usa los **nombres** con dos puntos, que se lee
"desde esta columna hasta esta otra". `vuelos[, c(4:7)]` usa los **números de
columna** con la notación de corchetes de R base.

Las dos funcionan, y la primera es mucho mejor por una razón práctica: si el
archivo cambia y alguien añade una columna al principio, la selección por nombres
sigue trayendo lo mismo y la selección por números trae otras columnas, sin error
y sin aviso. Cualquier código que dependa de la **posición** de una columna es
frágil.

::: {.peligro}
En la notación de corchetes, la coma no es opcional y su lado importa:
`vuelos[, 4:7]` selecciona **columnas** (lo de después de la coma) y
`vuelos[4:7, ]` selecciona **filas**. Olvidar la coma o ponerla del lado
equivocado devuelve algo perfectamente válido y completamente distinto de lo que
querías. Es otra razón para preferir `select()` y `filter()`, que dicen en su
propio nombre qué seleccionan.
:::






------------------------------------------------------------------------

3.  **Ejercicios**:

Hacer los ejercicios en la sección 5.4.1 del libro en español

https://es.r4ds.hadley.nz/05-transform.html#ejercicios-2


```{r c08-11}
?mean

```



------------------------------------------------------------------------

```{r c08-12}
library(readr)
url_COVID_PR <- read_csv("Datos/url_COVID_PR.csv")

url_COVID_PR
```

Un ejemplo con datos reales de Puerto Rico. Nota la ruta relativa,
`"Datos/url_COVID_PR.csv"`, que funciona porque el documento vive dentro del
proyecto.


```{r c08-13}

library(tidyverse)
df2=url_COVID_PR %>% 
  dplyr::select(IncCasosSaludNuevo) %>% 
  mutate(Cambios_Casos=IncCasosSaludNuevo-lag(IncCasosSaludNuevo,7)) 





df2
```

`lag()` toma el valor de una fila **anterior**: `lag(x, 7)` devuelve, para cada
fila, el valor que había siete filas antes. Restarlo del valor actual da el cambio
respecto a la semana pasada, que es la manera habitual de mirar una serie diaria
con ciclo semanal, porque compara lunes con lunes y domingo con domingo en vez de
comparar contra el día anterior.

Las primeras siete filas salen `NA`, y tiene que ser así: para el primer día no
hay una semana anterior con la que comparar. Es un `NA` legítimo, no un error.
`lag()` y su pareja `lead()` se trabajan a fondo en el capítulo de `mutate()`.

::: {.advertencia}
`lag()` va por **posición en la tabla**, no por fecha. Si las filas no están
ordenadas cronológicamente, o si faltan días, la resta compara lo que no debe. La
costumbre es `arrange(fecha)` antes de cualquier `lag()`, y comprobar que no
falten fechas en medio.
:::


------------------------------------------------------------------------

## Ejercicios del capítulo

::: {.nota}
**Sobre los ejercicios de este capítulo.** Cada ejercicio se entrega con tres
cosas: el **script**, el **resultado** (que el bloque corra) y una **explicación
en palabras**. Los ejercicios usan `millas` del paquete `datos`, no `vuelos`, que
es el conjunto con el que se enseña en el capítulo. Las once columnas de `millas`
son: `fabricante`, `modelo`, `cilindrada`, `anio`, `cilindros`, `transmision`,
`traccion`, `ciudad`, `autopista`, `combustible` y `clase`. La hoja completa para
entregar está en `Ejercicios/Ejercicios_Capitulo_09_seleccionar.Rmd`.
:::

### Ejercicio 1. Por el principio del nombre

::: {.ejercicio}
Datos: `millas`. Selecciona todas las columnas cuyo nombre **empiece** por la
letra `c`.

**Verificación:** deben salir exactamente **5** columnas.

**En palabras:** escribe también la versión con los cinco nombres a mano. ¿Cuál de
las dos prefieres y por qué? Da una razón que tenga que ver con lo que pasaría si
mañana el archivo trajera una columna nueva llamada `consumo`.
:::

```{r c08-ej1, eval=FALSE}
# Escribe tu código aquí
```

### Ejercicio 2. Por el final y por dentro

::: {.ejercicio}
Datos: `millas`. Selecciona las columnas que **terminen** en `"a"`, y después las
que **contengan** `"cil"`.

**Verificación:** la primera selección devuelve **2** columnas y la segunda
también **2**, pero **no son las mismas dos**.

**En palabras:** explica la diferencia entre `ends_with()` y `contains()` usando
tus dos resultados como ejemplo. ¿Cuál de los dos podría traerte una columna que
no querías, y por qué?
:::

```{r c08-ej2, eval=FALSE}
# Escribe tu código aquí
```

### Ejercicio 3. Seleccionar por tipo

::: {.ejercicio}
Datos: `millas`. Selecciona todas las columnas **numéricas** usando
`where(is.numeric)`, y después todas las de **texto** con `where(is.character)`.

**Verificación:** deben salir **5** numéricas y **6** de texto, y 5 más 6 tienen
que dar las 11 columnas de `millas`.

**En palabras:** `anio` y `cilindros` quedaron entre las numéricas. ¿Te sirve esa
selección si lo que querías era "las variables sobre las que tiene sentido sacar
un promedio"? Explica.
:::

```{r c08-ej3, eval=FALSE}
# Escribe tu código aquí
```

### Ejercicio 4. Renombrar

::: {.ejercicio}
Datos: `millas`. Renombra `ciudad` a `consumo_ciudad` y `autopista` a
`consumo_autopista`, en una sola llamada a `rename()`. Después comprueba con
`contains("consumo")` que los dos nombres nuevos existen.

**Verificación:** la tabla renombrada tiene que seguir teniendo **11** columnas, y
el `select(contains("consumo"))` tiene que devolver **2**.

**En palabras:** en `rename()`, ¿va primero el nombre nuevo o el viejo? Explica
cómo lo recuerdas, y qué error te da R si los pones al revés.
:::

```{r c08-ej4, eval=FALSE}
# Escribe tu código aquí
```

### Ejercicio 5. Reordenar

::: {.ejercicio}
Datos: `millas`. Reordena las columnas para que `clase` y `fabricante` queden al
frente y el resto conserve su orden original, usando `everything()`. Después haz
lo mismo con `relocate()`.

**Verificación:** las dos versiones tienen que devolver **11** columnas en el
**mismo** orden, y las dos primeras tienen que ser `clase` y `fabricante`.
Compruébalo comparando `names()` de las dos tablas.

**En palabras:** ¿qué habría pasado si hubieras escrito
`select(clase, fabricante)` sin `everything()`? Explica en qué se diferencian
"seleccionar" y "reordenar".
:::

```{r c08-ej5, eval=FALSE}
# Escribe tu código aquí
```

### Ejercicio 6. Nombres frente a posiciones

::: {.ejercicio}
Datos: `millas`. Selecciona las columnas de la tercera a la sexta de dos maneras:
con `select()` usando los nombres y los dos puntos, y con la notación de corchetes
de R base usando los números.

**Verificación:** las dos tienen que devolver las **mismas 4 columnas**.
Compruébalo con `identical()` sobre los `names()` de ambas.

**En palabras:** imagina que alguien añade al principio de `millas` una columna
`id`. ¿Cuál de tus dos versiones seguiría trayendo las mismas variables y cuál no?
Explica por qué eso hace que una de las dos sea peligrosa en un análisis que se
repite cada semestre.
:::

```{r c08-ej6, eval=FALSE}
# Escribe tu código aquí
```

### Ejercicio 7 (BONO). Quitar en vez de escoger

::: {.ejercicio}
Datos: `millas`. Construye una tabla que tenga **todas** las columnas **menos**
`modelo` y `transmision`, usando el signo de menos dentro de `select()`. Después
construye otra que quite de golpe todas las que empiecen por `c`.

**Verificación:** la primera tabla tiene que tener **9** columnas y la segunda
**6**.

**En palabras:** el signo de menos dentro de `select()` no resta nada. Explica qué
hace realmente, y por qué `select(millas, -c(modelo, transmision))` y
`select(millas, -modelo, -transmision)` dan lo mismo.
:::

```{r c08-ej7, eval=FALSE}
# Escribe tu código aquí
```
