# Transformación: Selecionar variables

Fecha de la ultima revisión
```{r echo=FALSE}
knitr::opts_chunk$set(echo = TRUE, warning = FALSE, message = FALSE)

Sys.Date()
```

##  Funciones en este módulo

  - starts_with() # selecciona variables que empiezan con una palabra o letra
  - ends_with() # selecciona variables que terminan con una palabra o letra
  - rename() # cambiar el nombre de una variable
  - contains() # selecciona variables que contienen una palabra o letra
  - everything() # selecciona todas las variables
  - if_else() # reemplaza valores en una columna basado en una condición

Es una función para seleccionar basado en una caracteristicas del nombre de la columna

```{r TS1}
library(datos)
names(vuelos)
library(tidyverse)
vuelos %>% 
  dplyr::select(horario_salida)

vuelos %>% 
  dplyr::select(starts_with("horario"))

vuelos %>% 
  dplyr::select(ends_with("salida"))

vuelos %>% 
  dplyr::select(contains("salida"))

```

## rename()

Cambiar el nombre de la columna

```{r TS2}
vuelos %>% 
  rename(aeropuerto_origen=origen) %>% 
  rename(areopuerto_distino=destino) # nombre nuevo= nombre original
```

## Reoganizar el orden de las columnas, usando select() y everything() en la misma función

```{r TS3}
head(vuelos)
vuelos %>% 
    dplyr::select(distancia, aerolinea, everything())
```

Seleccionar de un conjunto de variables en orden que aparece en el data.frame

```{r TS4}
vuelos |> dplyr::select(anio:horario_salida)
  
```






------------------------------------------------------------------------

3.  **Ejercicios**:

Hacer los ejercicios en la sección 5.4.1 del libro en español

------------------------------------------------------------------------

