# Transformación: Mutate, transmute, lag, lead, cumsum, cummean, cumvar



##  Funciones en este módulo

    -   mutate() # crea nuevas variables
    -   transmute() # crea nuevas variables y elimina las antiguas
    -   lag() # calcula la diferencia entre valores en la misma columna
    -   lead() # calcula el siguiente valor en un vector
    -   cumsum() # suma cumulativa
    -   cummean() # promedio cumulativo
    -   cumvar() # varianza cumulativa

::: {.funcion}
**`mutate()`** y **`transmute()`**: crear columnas nuevas.

- **`mutate(nueva = expresión)`:** añade columnas calculadas y **conserva** las demás.
- **`transmute()`:** igual, pero **solo** deja las columnas nuevas.
- **Uso:** la expresión puede combinar otras columnas (p. ej. `velocidad = distancia / tiempo`).
:::
    
    


::: {.nota}
**Ejercicios de este capítulo.** Al final de cada idea hay un ejercicio con un
conjunto de datos **distinto** al de los ejemplos (aquí usamos `millas` y `clima`
del paquete `datos`). El código de los ejemplos te sirve de modelo, pero el
script del ejercicio lo escribes tú: copiar y pegar no enseña.

Para recibir los puntos hay que entregar, en un documento `.Rmd` bien organizado:
(1) el script, (2) el resultado y (3) una explicación **en palabras** de lo que
encontraste.
:::

```{r c09-1}
library(tidyverse)
library(datos)
```


  
```{r c09-2}
names(vuelos)
# |> es igual %>% 
new_df=vuelos |> dplyr::select(distancia, tiempo_vuelo, atraso_salida,  atraso_llegada) |> 
  mutate( ganancia = atraso_salida - atraso_llegada,
          velocidad = distancia / tiempo_vuelo * 60)

new_df
```

    
    
## Crear un data frame más pequeño con las variables de interés


```{r c09-3}
library(tidyverse)
library(nycflights13)
head(flights)

names(vuelos)
  vuelos_sml <- dplyr::select(vuelos, 
  anio:dia, 
  starts_with("atraso"), 
  distancia, 
  tiempo_vuelo
)
head(vuelos_sml)
```

## Crear nuevas variables

```{r c09-4}

mutate(vuelos_sml,
  ganado = atraso_salida - atraso_llegada,
  velocidad = distancia / tiempo_vuelo * 60
)
```




------------------------------------------------------------------------

::: {.ejercicio}
**Ejercicio 1: crear variables nuevas con `mutate()`**

Usa el conjunto de datos **`millas`** del paquete `datos` (NO `vuelos`). Empieza
con `names(millas)` y `head(millas)` para ver qué variables tienes.

1. Crea dos variables nuevas: `promedio_millas`, el promedio del rendimiento en
   `ciudad` y en `autopista`, y `diferencia`, cuánto más rinde el vehículo en
   `autopista` que en `ciudad`.
2. ¿Cuál `clase` de vehículo tiene la mayor `diferencia` promedio? Contesta en
   palabras, no solamente con la tabla.

*Verifica:* tu tabla debe conservar todas las columnas originales de `millas`
más las dos nuevas.
:::

```{r c09-ej1, eval=FALSE}
# Escribe tu código aquí
```

::: {.ejercicio}
**Ejercicio 2: cuidado con las unidades**

En `millas` el rendimiento está en millas por galón. Crea la variable
`km_por_litro` multiplicando `autopista` por 0.425144.

1. ¿Cuál `fabricante` tiene el promedio más alto de `km_por_litro`?
2. ¿Cambia la respuesta si haces lo mismo con `ciudad` en vez de `autopista`?
   ¿Por qué crees que pasa eso?
:::

```{r c09-ej2, eval=FALSE}
# Escribe tu código aquí
```

## transmute()

Para guardar solamente la nueva variable usa **transmute**

::: {.consejo}
Usa `mutate()` cuando quieras conservar las columnas originales y añadir nuevas; usa `transmute()` cuando solo te interesen las columnas nuevas.
:::

```{r c09-5}

flights |> transmute(
  gain = dep_delay - arr_delay,
  hours = air_time / 60,
  gain_per_hour = gain / hours
)

```




------------------------------------------------------------------------

::: {.ejercicio}
**Ejercicio 3: `transmute()` no es lo mismo que `mutate()`**

Con `millas`, crea la variable `razon = autopista / ciudad` de dos maneras:
primero con `transmute()` y después con `mutate()`.

1. ¿Cuántas columnas tiene cada resultado?
2. Explica en una oración cuándo te conviene usar cada una.
3. ¿Qué significa biológicamente (o mecánicamente) que `razon` sea mayor que 1?
:::

```{r c09-ej3, eval=FALSE}
# Escribe tu código aquí
```

## lag()

::: {.funcion}
**`lag()`** y **`lead()`**: valor anterior / siguiente.

- **`lag(x, n)`:** trae el valor de `n` filas **atrás** (por defecto 1); útil para calcular cambios (`x - lag(x)`).
- **`lead(x, n)`:** trae el valor de `n` filas **adelante**.
- **Requisito:** ordena las filas primero (`arrange()`), porque operan según el orden actual.
:::

Para calcular diferencias entre variables en la misma columna

::: {.advertencia}
`lag()` y `lead()` trabajan según el orden actual de las filas. Ordena tus datos (por ejemplo por fecha con `arrange()`) antes de usarlas, o los desplazamientos no tendrán sentido.
:::

```{r c09-6}
set.seed(12345) # que los datos sean al azar, siempre sean los mismo, se usa el "set.seed()" para enseñanza.
#rnorm()  DATOS CON DISTRIBUCION NORMAL


data=rpois(14, 10)
df=as_tibble(data)
df

df %>% 
  dplyr::select(value) %>% 
  mutate(lag1=lag(value)) %>% 
  mutate(lag3=lag(value, 3)) %>% 
  mutate(lag7=lag(value,5))

## Calcular la diferencia usando lag

df %>% 
  dplyr::select(value) %>% 
  mutate(lag1=lag(value)) %>% 
  mutate(Changes=value-lag(value, 1)) # El cambio en posición de los valores entre las filas


```

## Usa "Lag" con "IncCasosSaludNuevo" en COVID-19 PR

Evalúa la diferencia en números de casos entre 7 días de la semana en números de casos nuevos de COVID, "IncCasosSaludNuevo"

```{r c09-7}
library(readr)
library(dplyr)
#names(url_COVID_PR)
url_COVID_PR <- read_csv("Datos/url_COVID_PR.csv")
head(url_COVID_PR, 100)
#names(url_COVID_PR)
names(url_COVID_PR)
```

```{r c09-8}

df2=url_COVID_PR %>% 
  dplyr::select(IncCasosSaludNuevo) %>% 
  mutate(Cambios_Casos=IncCasosSaludNuevo-lag(IncCasosSaludNuevo,7)) 





df2
df2 %>% 
  dplyr::select(IncCasosSaludNuevo, Cambios_Casos) %>% 
  colMeans(na.rm=TRUE)





#df2 %>% 
#  select()
#  slice(na.rm=TRUE) # lets you index rows by their (integer) locations. It allows you to select, remove, and duplicate rows. It is accompanied by a number of helpers for common use cases


```



------------------------------------------------------------------------

::: {.ejercicio}
**Ejercicio 4: `lag()` con datos de clima**

Usa el conjunto de datos **`clima`** del paquete `datos`: son mediciones por hora
de tres aeropuertos de Nueva York. Mira primero `names(clima)`.

1. Filtra las filas de `origen == "EWR"` del mes de enero (`mes == 1`) y
   **ordena por `fecha_hora`** (¿por qué es indispensable ordenar antes?).
2. Crea `cambio_temp`: cuánto cambió la `temperatura` respecto a la hora anterior.
3. ¿Por qué la primera fila tiene `NA`?
4. ¿En qué hora ocurrió el mayor aumento de temperatura de una hora a la otra?

*Verifica:* `cambio_temp` debe tener exactamente un `NA`, y debe estar en la
primera fila.
:::

```{r c09-ej4, eval=FALSE}
# Escribe tu código aquí
```

## lead(),

is the "next" (lead()) values in a vector/column

```{r c09-9}
set.seed(12345)
data=rpois(15, 10)
df=as_tibble(data)
df

df %>% 
  dplyr::select(value) %>% 
  mutate(lead1=lead(value)) %>% 
  mutate(lead3=lead(value, 3))

# Calculate the change in value from one (1) time period and four (4) time periods
df%>% 
  dplyr::select(value) %>% 
  mutate(lead1=value-lead(value)) %>% 
  mutate(lead7=value-lead(value, 7))
```


------------------------------------------------------------------------

::: {.ejercicio}
**Ejercicio 5: `lead()`, mirar hacia adelante**

Con el mismo subconjunto de `clima` (EWR, enero, ordenado por `fecha_hora`):

1. Crea `humedad_en_3h`, el valor de `humedad` tres horas más adelante.
2. Crea `cambio_humedad`, la diferencia entre ese valor futuro y el actual.
3. ¿Cuántos `NA` aparecen y en cuál extremo de la tabla están? Explica por qué,
   comparando con lo que pasó en el ejercicio anterior con `lag()`.
:::

```{r c09-ej5, eval=FALSE}
# Escribe tu código aquí
```

## cumsum

::: {.funcion}
**`cumsum()`, `cmean()`, `cvar()`**: acumulados.

- **`cumsum(x)`:** suma acumulada a lo largo de la columna.
- **`cmean()` / `cvar()`** (paquete **TidyDensity**): promedio y varianza acumulados.
- **Uso típico:** ver cómo evoluciona un total o un promedio a medida que se añaden datos.
:::

Suma cumulativa: los valores se suman a los largo del vector o columna

```{r c09-10}
set.seed(12345) # set.seed() es para que los datos NO sean al azar y se puede replicar los resultados, tipicamente esto se usa para enseñanzar. 


x <- sample(1:15, 10, replace=TRUE) # sample es para seleccionar valores al azar de un vector

x
df=as_tibble(x)
df

df %>% 
  dplyr::select(value) %>% 
  mutate(suma=cumsum(value))




```

```{r c09-11}
url_COVID_PR <- read_csv("Datos/url_COVID_PR.csv")
names(url_COVID_PR)
head(url_COVID_PR)

url_COVID_PR %>%
dplyr::select(IncCasosSaludNuevo, CasosSaludNuevo) %>%
mutate(suma=cumsum(IncCasosSaludNuevo))
```







------------------------------------------------------------------------

::: {.ejercicio}
**Ejercicio 6: `cumsum()` con la lluvia**

Sigue con `clima`, origen EWR, mes de enero, ordenado por `fecha_hora`.

1. Calcula la lluvia acumulada del mes con `cumsum(precipitacion)`.
2. ¿Qué le pasa a la suma acumulada si hay un `NA` en `precipitacion`? Arréglalo
   con `replace_na()` y explica qué supuesto estás haciendo al sustituir por 0.
3. Grafica la lluvia acumulada contra `fecha_hora` y describe en palabras la
   forma de la curva: ¿llovió parejo todo el mes o en pocos eventos?
:::

```{r c09-ej6, eval=FALSE}
# Escribe tu código aquí
```

## cmean() and cvar() del paquete TidyDensity

Para calcular el promedio cumulativo y la varianza

 - las funciones son
  - cmean() # del paquete TidyDensity
  - cvar() # del paquete TidyDensity
  
Para calcular el promedio en periodos cumulativos 

 - rollmean() # del paquete zoo
 - rollapply( ) # del paquete zoo para calcular el rolling varianza 
  
  
  Vea las otras funciones cumulativas en el paquete TidyDensity (cmean, cvar, csd, cmedian, cskewness, ckurtosis): ¿hay otra que podría usar en sus estudios?

```{r c09-12}

set.seed(678)
x <- rnorm(1000, 5, .001)
head(x)
df=as_tibble(x)
head(df)
mean(df$value)


# library(MASS)  # innecesario aquí y enmascara dplyr::select(); cmean()/cvar() vienen de TidyDensity
library(TidyDensity)
library(zoo)

df3=df %>% 
  dplyr::select(value) %>% 
  mutate(Prom_cum=cmean(value)) %>% 
  mutate(Var_cum=TidyDensity::cvar(value)) |> 
  mutate(promedio_corriendo= zoo::rollmean(value, k=7, fill=NA, align="left")) |> 
  mutate(varianza_corriendo= zoo::rollapply(value, width=7, FUN=var, fill=NA, align="left"))


df3

```


## Uso de varianza cumulativa en investigación:

Un método para determinar si la cantidad de muestras recolectada es suficiente, es evaluar si la varianza cumulativa sigue cambiando cuando se añade nuevas recolección de datos.   


```{r c09-13}
df3$order=c(1:1000)
df3


ggplot(df3, aes(order, Var_cum))+
  geom_point()+
  geom_smooth()
```

***

## Que pasa con las funciones **cmean**, **cvar** si hay NA en el archivo de datos?

### Reemplazar los NA con 0, usando la función **replace_na()** con un valor específico **replace_na("variable", 0)**


```{r c09-14}
datos_NA=c(1:8, NA, 10:20)
datos_NA=as.data.frame(datos_NA)

datos_NA %>% 
  dplyr::select(datos_NA) %>% 
  mutate(Prom_cum=cmean(datos_NA)) %>% 
 mutate(Var_cum=cvar(datos_NA)) 

# Solución para resolver los NA.   Cual problema hay con usar NA?

```




------------------------------------------------------------------------

::: {.ejercicio}
**Ejercicio 7: ¿cuántas observaciones son suficientes?**

Este es el uso del ejemplo anterior, pero con datos reales. Toma las primeras 300
filas de `temperatura` de EWR en enero (ordenadas por `fecha_hora`).

1. Añade una columna `orden` con el número de fila (`row_number()`).
2. Calcula el promedio acumulado y la varianza acumulada de `temperatura`.
3. Grafica cada uno contra `orden`.
4. Según tus gráficas, ¿a partir de cuántas observaciones se estabiliza el
   promedio? ¿Y la varianza? ¿Cuál de las dos necesita más datos?
:::

```{r c09-ej7, eval=FALSE}
# Escribe tu código aquí
```

## if_else()

La función if_else() es una función de reemplazo de valores en una columna basado en una condición



```{r c09-15}
library(tidyverse)
library(dplyr)

some_data = tibble(day = 1:10)
some_data


some_data |> 
  mutate(day_p = if_else(day %in% c(0:3), "pre", "normal"))

```




```{r c09-16}
plant_repr=tibble(num_flowers=c(0,0,0,0,1,2,0,1,2,0,2, 100, 1000))

plant_repr

plant_repr |> 
  mutate(flower_status = if_else(num_flowers == 0, "not reproductive",
                                 "reproductive"))

plant_repr |> 
  mutate(flower_status = if_else(num_flowers %in% c(0), "not reproductive",
                                 "reproductive"))

plant_repr |>
  mutate(flower_status = 
           if_else(num_flowers %in% c(0), 
                                 "not reproductive",
           if_else(num_flowers %in% c(1:2), "reproductive",
                                "super reproductive")))
```


------------------------------------------------------------------------

::: {.ejercicio}
**Ejercicio 8: `if_else()` para clasificar**

Regresa a `millas`.

1. Crea `eficiencia` con dos categorías: "eficiente" si `autopista` es 30 o más,
   y "no eficiente" en los demás casos.
2. Ahora hazlo con tres categorías usando `if_else()` anidado: "bajo" (menos de
   20), "medio" (20 a 29) y "alto" (30 o más).
3. Cuenta cuántos vehículos hay en cada categoría por `clase`. ¿Alguna clase es
   toda de una sola categoría?
:::

```{r c09-ej8, eval=FALSE}
# Escribe tu código aquí
```

::: {.ejercicio}
**Ejercicio 9 (reto integrador): combinar `group_by()` con `lag()`**

Con `clima` completo (los tres aeropuertos, todo el año):

1. Calcula la temperatura promedio **por origen y por día**.
2. Para cada origen por separado, calcula el cambio respecto al día anterior.
   Ojo: tienes que agrupar por `origen` **antes** de usar `lag()`, o el último
   día de un aeropuerto se va a restar con el primer día del siguiente.
3. ¿Cuántos días de cada aeropuerto fueron más calientes que el día anterior?
4. Enseña con una gráfica o con una tabla por qué el paso 2 estaría mal si no
   agrupas primero.
:::

```{r c09-ej9, eval=FALSE}
# Escribe tu código aquí
```

