# Transformación: Rangos y otras funciones

```{r c10-1, echo=FALSE}
knitr::opts_chunk$set(echo = TRUE, warning = FALSE, message = FALSE)

Sys.Date()
R.version
```





## Funciones en este módulo

 - min_rank() # asigna valores de rangos a los valores originales
 - row_number() # asigna valores de rangos a los valores originales
 - desc() # ordena los valores de mayor a menor
 - rank() # asigna valores de rangos a los valores originales
 - first() 
 - dense_rank()
 - percent_rank()
 - cume_dist()
 - rollmean()

 
```{r c10-2}
library(tidyverse)
library(datos)
```



## Pruebas no paramétricas

La pruebas no paramétricas no son basado en distribución normal y los indices como promedio, desviación estándar no se usan. 

## min_rank() y \# min_rank(desc())

Asignar valores de rangos a los valores originales o de más grande a más pequeño o viceversa.

::: {.funcion}
**`min_rank()`, `dense_rank()`, `row_number()`** — asignar rangos.

- **Qué hacen:** convierten valores en su **posición** (rango) de menor a mayor; `desc()` invierte el orden.
- **Diferencia en empates:** `min_rank()` deja huecos, `dense_rank()` no, `row_number()` da un número único a cada fila.
- **Relacionadas:** `percent_rank()` y `cume_dist()` dan rangos en escala 0–1.
:::

```{r c10-3}
set.seed(45678)
  x <- sample(1:50, 10)
head(x)
df=as.tibble(x)
df

df %>% 
  dplyr::select(value) %>% 
  mutate(rango_minimo=min_rank(value)) %>%  
  mutate(rango_min_desc=min_rank(desc(value)) )
```

## row_number()

Qué hace la función **row_number**?

```{r c10-4}
set.seed(45678)
y <- c(10,21,22,NA,5,4)
head(y)
df=as.tibble(y)
df


df %>% 
  dplyr::select(value) %>% 
  mutate(row=row_number(value)) # equivalente a rank, 
```

## dense_rank()

::: {.nota}
`min_rank()`, `dense_rank()` y `row_number()` se diferencian en cómo tratan los empates: `min_rank()` deja huecos tras un empate, `dense_rank()` no deja huecos y `row_number()` da un valor distinto a cada fila.
:::

```{r c10-5}
set.seed(45678)
z <- c(10,12,12,NA,51,4)
df=as.tibble(z)
df


df %>% 
  dplyr::select(value) %>% 
  mutate(dense=dense_rank(value)) # equivalente a rank, NOTA que los NA no son asignado un valor


```

------------------------------------------------------------------------



## la función **percent_rank()**

```{r c10-6}
set.seed(45678)
w <- c(1,2,2,NA,5,4)
w
df=as.tibble(w)
df


df %>% 
  dplyr::select(value) %>% 
  mutate(porcentaje_rank=percent_rank(value)) # equivalente a rank, Un número entre a  0 y 1 calculado haciendo una re-escala de los valores usando min_rank to [0, 1]. NOTA que el valor más pequeño es reasignado un valor de 0 y el más grande un valor de 1.  
```


## la función **percent_rank()** sin **NA**

```{r c10-7}
set.seed(45678)
x2 <- sample(1:50, 7)
df2=as.tibble(x2)
df2

df2 %>% 
  dplyr::select(value) %>% 
  mutate(porc2=percent_rank(value))

```

## la función **cume_dist()**

Es la suma cumulativa de los rangos

```{r c10-8}
set.seed(45678)
  x <- c(1,2,3,NA,5,4, 10, 8)
  x
df=as.tibble(x)
df


df %>% 
  dplyr::select(value) %>% 
  mutate(rangos_cumulativo=cume_dist(value)) 
```

------------------------------------------------------------------------

4.  **Ejercicios**:

Hacer los ejercicios en la sección 5.5.2 del libro en español

Encuentra los 10 vuelos más retrasados utilizando una función de ordenamiento. ¿Cómo quieres manejar los empates? Lee atentamente la documentación de min_rank().

```{r c10-9}
names(vuelos)
vuelos%>%
  dplyr::select(atraso_salida, aerolinea)%>%
  arrange(desc(atraso_salida))%>% 
  mutate(mas_atrados=min_rank(desc(atraso_salida))) %>% 
  head(n=10)
```

```{r c10-10}
names(vuelos)
vuelos %>% 
  arrange(atraso_salida) %>% 
  mutate(rango_minimo=min_rank(atraso_salida)) %>% 
  head(n=10)

```

------------------------------------------------------------------------

## Resúmenes con summarise() by group using group_by()

```{r c10-11}
library(datos)
library(nycflights13)
summarise(flights, delay = mean(dep_delay, na.rm = TRUE))


flights %>% 
  summarise(delay = mean(dep_delay, na.rm = TRUE))
```

```{r c10-12}
by_day <- group_by(flights, year, month, day)

summarise(by_day, delay = mean(dep_delay, na.rm = TRUE))
```

```{r c10-13}
flights %>% 
  group_by(year, month, day) %>% 
summarise(delay = mean(dep_delay, na.rm = TRUE))
```

## La aerolínea peor en atraso de salidas 

```{r c10-14}
flights %>%
group_by(carrier) %>%
summarise(delay = mean(dep_delay, na.rm = TRUE)) %>%
arrange(desc(delay))
```

```{r c10-15}
by_dest <- group_by(flights, dest)
by_dest
delay <- summarise(by_dest,
  count = n(),
  dist = mean(distance, na.rm = TRUE),
  delay = mean(arr_delay, na.rm = TRUE))


delay
#> `summarise()` ungrouping output (override with `.groups` argument)
delay <- filter(delay, count > 20, dest != "HNL")

# It looks like delays increase with distance up to ~750 miles 
# and then decrease. Maybe as flights get longer there's more 
# ability to make up delays in the air?
ggplot(data = delay, aes(x = dist, y = delay)) +
  geom_point(aes(size = count), alpha = 1/3) +
  geom_smooth(se = FALSE)
#> `geom_smooth()` using method = 'loess' and formula 'y ~ x'
```



```{r c10-16}
names(delay)
head(delay)
ggplot(data = delay, aes(x = dist, y = delay, label=dest)) +
  geom_point() +
  geom_smooth(se = FALSE)+
  geom_text(size=2,aes(label=dest), hjust=1, vjust=-1)
  

```

------------------------------------------------------------------------

Rolling average:

<https://stackoverflow.com/questions/743812/calculating-moving-average>

```{r c10-17}
library(tidyverse)
library(zoo)

some_data = tibble(day = 1:10)
some_data
# cma = centered moving average
# tma = trailing moving average
some_data %>%
    mutate(cma = rollmean(day, k = 3, fill = NA)) %>%
    mutate(tma = rollmean(day, k = 3, fill = NA, align = "right")) %>% 
   mutate(lma = rollmean(day, k = 3, fill = NA, align = "left")) %>% 
  mutate(cmax=rollmax(day, k=30, fill=NA))
some_data

```


