# Transformación: Rangos y otras funciones

Fecha de la última revisión

```{r c10-1, echo=FALSE}
knitr::opts_chunk$set(echo = TRUE, warning = FALSE, message = FALSE)

Sys.Date()
R.version
```

------------------------------------------------------------------------

El tema proviene de los siguientes sitios.

English: <https://r4ds.had.co.nz/transform.html>

Español: <https://es.r4ds.hadley.nz/05-transform.html>

------------------------------------------------------------------------

## Funciones en este módulo

**Rangos:**

-   `min_rank()`: asigna rangos a los valores, dejando huecos en los empates
-   `dense_rank()`: igual, pero sin dejar huecos
-   `row_number()`: un número distinto para cada fila, aunque haya empates
-   `rank()`: la versión de R base, promedia los empates
-   `desc()`: invierte el orden, de mayor a menor

**Rangos en escala de 0 a 1:**

-   `percent_rank()`: la proporción de valores más pequeños
-   `cume_dist()`: la proporción de valores menores o iguales

**Resúmenes y series:**

-   `group_by()` con `summarise()`: resumir por grupo
-   `first()`: el primer valor en el orden de las filas
-   `rollmean()`: promedio móvil (paquete `zoo`)

------------------------------------------------------------------------

## Paquetes

```{r c10-2}
library(tidyverse)
library(datos)
```

------------------------------------------------------------------------

## Rangos y pruebas no paramétricas

La pruebas no paramétricas no son basado en distribución normal y los indices como promedio, desviación estándar no se usan.

El rango es la pieza básica de casi todas ellas: en vez de trabajar con el valor
observado, se trabaja con la **posición** que ocupa ese valor entre los demás.

::: {.historia}
Trabajar con rangos en vez de valores es una idea vieja y muy productiva.
**Charles Spearman** publicó en 1904 su coeficiente de correlación de rangos, y
en 1945 **Frank Wilcoxon** propuso las pruebas de rangos con signo y de suma de
rangos, que hoy son el sustituto no paramétrico estándar de la prueba *t*.
:::

------------------------------------------------------------------------

## `min_rank()` y `min_rank(desc())`

Asignar valores de rangos a los valores originales o de más grande a más pequeño o viceversa.

::: {.funcion}
**`min_rank()`, `dense_rank()`, `row_number()`**: asignar rangos.

- **Qué hacen:** convierten valores en su **posición** (rango) de menor a mayor; `desc()` invierte el orden.
- **Diferencia en empates:** `min_rank()` deja huecos, `dense_rank()` no, `row_number()` da un número único a cada fila.
- **Relacionadas:** `percent_rank()` y `cume_dist()` dan rangos en escala 0–1.
:::

```{r c10-3}
set.seed(45678)
  x <- sample(1:50, 10)
head(x)
df <- as_tibble(x)
df

df %>% 
  dplyr::select(value) %>% 
  mutate(rango_minimo=min_rank(value)) %>%  
  mutate(rango_min_desc=min_rank(desc(value)) )
```

------------------------------------------------------------------------

::: {.nota}
**Sobre los ejercicios de este capítulo.** Cada ejercicio se entrega con tres
cosas: el **script**, el **resultado** (que el bloque corra) y una **explicación
en palabras**. Los ejercicios usan `diamantes` y `paises` del paquete `datos`, es
decir, conjuntos distintos a los de los ejemplos de arriba: no se resuelven
cambiando el nombre de una columna en el script copiado. La hoja completa para
entregar está en `Ejercicios/Ejercicios_Capitulo_11_rangos.Rmd`.
:::

::: {.ejercicio}
**Ejercicio 1: `min_rank()` y `desc()`.** Toma una muestra de 500 diamantes con
`set.seed(2026)` y `slice_sample(diamantes, n = 500)`. Añade el rango del
`precio` de menor a mayor y otro de mayor a menor con `desc()`, y enseña los 10
diamantes más caros de la muestra.

*Verifica:* la fila con el precio más alto debe tener rango descendente igual a 1.

**En palabras:** ¿cuánto suman los dos rangos en una misma fila? ¿Es siempre el
mismo número? ¿Qué te dice eso sobre los empates?
:::

```{r c10-ej1, eval=FALSE}
# Escribe tu código aquí

```

------------------------------------------------------------------------

## `row_number()`

Qué hace la función **row_number**?

```{r c10-4}
set.seed(45678)
y <- c(10,21,22,NA,5,4)
head(y)
df <- as_tibble(y)
df


df %>% 
  dplyr::select(value) %>% 
  mutate(row=row_number(value)) # equivalente a rank, 
```

------------------------------------------------------------------------

## `dense_rank()`

::: {.nota}
`min_rank()`, `dense_rank()` y `row_number()` se diferencian en cómo tratan los empates: `min_rank()` deja huecos tras un empate, `dense_rank()` no deja huecos y `row_number()` da un valor distinto a cada fila.
:::

```{r c10-5}
set.seed(45678)
z <- c(10,12,12,NA,51,4)
df <- as_tibble(z)
df


df %>% 
  dplyr::select(value) %>% 
  mutate(dense=dense_rank(value)) # equivalente a rank, NOTA que los NA no son asignado un valor


```

::: {.ejercicio}
**Ejercicio 2: los empates.** Con la misma muestra de diamantes, crea de una vez
tres columnas sobre `quilate`: `min_rank()`, `dense_rank()` y `row_number()`.
Ordena por `quilate` y enseña las primeras 20 filas.

*Verifica:* el valor máximo de la columna de `dense_rank()` tiene que ser menor o
igual que el de `min_rank()`.

**En palabras:** ¿cuál de las tres deja huecos después de un empate, cuál no deja
huecos, y cuál le da un número distinto a cada fila aunque estén empatadas?
:::

```{r c10-ej2, eval=FALSE}
# Escribe tu código aquí

```


------------------------------------------------------------------------

## `percent_rank()`

Un número entre 0 y 1: es `min_rank()` re-escalado, así que el valor más pequeño
recibe 0 y el más grande recibe 1.

```{r c10-6}
set.seed(45678)
w <- c(1,2,2,NA,5,4)
w
df <- as_tibble(w)
df


df %>% 
  dplyr::select(value) %>% 
  mutate(porcentaje_rank=percent_rank(value)) # equivalente a rank, Un número entre a  0 y 1 calculado haciendo una re-escala de los valores usando min_rank to [0, 1]. NOTA que el valor más pequeño es reasignado un valor de 0 y el más grande un valor de 1.  
```

### `percent_rank()` sin **NA**

```{r c10-7}
set.seed(45678)
x2 <- sample(1:50, 7)
df2 <- as_tibble(x2)
df2

df2 %>% 
  dplyr::select(value) %>% 
  mutate(porc2=percent_rank(value))

```

::: {.ejercicio}
**Ejercicio 3: los rangos y los `NA`.** Los diamantes no traen valores
faltantes, así que crea unos: con `if_else()`, haz una columna igual a `precio`
pero con `NA` cuando el precio sea mayor de 10000. Cuenta cuántos `NA` quedaron y
calcula `min_rank()` y `row_number()` sobre esa columna nueva.

**En palabras:** ¿qué rango recibe una fila con `NA`? ¿Se lo saltan, quedan de
últimas, o quedan como `NA`? ¿Por qué esto importa cuando quieres "los 10 más
grandes" de una variable con datos incompletos?
:::

```{r c10-ej3, eval=FALSE}
# Escribe tu código aquí

```

------------------------------------------------------------------------

## `cume_dist()`

Es la proporción de valores menores o iguales al valor de la fila, es decir, la
distribución acumulada empírica.

```{r c10-8}
set.seed(45678)
  x <- c(1,2,3,NA,5,4, 10, 8)
  x
df <- as_tibble(x)
df


df %>% 
  dplyr::select(value) %>% 
  mutate(rangos_cumulativo=cume_dist(value)) 
```

::: {.ejercicio}
**Ejercicio 4: `percent_rank()` y `cume_dist()`.** Con la muestra de diamantes,
calcula las dos sobre `quilate` y enseña la fila del diamante más pequeño y la
del más grande.

*Verifica:* uno de los dos índices vale exactamente 0 en el mínimo y el otro no.

**En palabras:** una de las dos contesta "¿qué proporción de los diamantes es más
pequeña que este?" y la otra "¿qué proporción es menor o igual que este?". Di
cuál es cuál y por qué el mínimo vale 0 en una y no en la otra.
:::

```{r c10-ej4, eval=FALSE}
# Escribe tu código aquí

```

------------------------------------------------------------------------

## Ejemplo trabajado: los vuelos más atrasados

Este es el ejercicio de la sección 5.5.2 del libro en español, resuelto en clase:
encontrar los 10 vuelos más retrasados con una función de ordenamiento, y decidir
qué hacer con los empates. Lee la documentación de `min_rank()` mientras lo sigues.

```{r c10-9}
names(vuelos)
vuelos%>%
  dplyr::select(atraso_salida, aerolinea)%>%
  arrange(desc(atraso_salida))%>% 
  mutate(mas_atrados=min_rank(desc(atraso_salida))) %>% 
  head(n=10)
```

```{r c10-10}
names(vuelos)
vuelos %>% 
  arrange(atraso_salida) %>% 
  mutate(rango_minimo=min_rank(atraso_salida)) %>% 
  head(n=10)

```

------------------------------------------------------------------------

## Resúmenes por grupo: `group_by()` y `summarise()`

::: {.funcion}
**`group_by()` y `summarise()`**: resumir por grupo.

- **`group_by(variable)`:** no cambia los datos, solo marca cómo hay que dividirlos.
- **`summarise()`:** colapsa cada grupo a **una** fila, con las columnas que le pidas.
- **Ojo:** `mutate()` también respeta la agrupación, y conviene cerrar con `ungroup()`.
:::

::: {.advertencia}
Esta sección usa `flights` del paquete `nycflights13`, que tiene los nombres de
las columnas en inglés (`dep_delay`, `arr_delay`, `dest`). En el resto del libro
usamos `vuelos` del paquete `datos`, que es la misma tabla con los nombres en
español (`atraso_salida`, `atraso_llegada`, `destino`).
:::

```{r c10-11}
library(datos)
library(nycflights13)
summarise(flights, delay = mean(dep_delay, na.rm = TRUE))


flights %>% 
  summarise(delay = mean(dep_delay, na.rm = TRUE))
```

```{r c10-12}
by_day <- group_by(flights, year, month, day)

summarise(by_day, delay = mean(dep_delay, na.rm = TRUE))
```

```{r c10-13}
flights %>% 
  group_by(year, month, day) %>% 
summarise(delay = mean(dep_delay, na.rm = TRUE))
```

### La aerolínea peor en atraso de salidas

```{r c10-14}
flights %>%
group_by(carrier) %>%
summarise(delay = mean(dep_delay, na.rm = TRUE)) %>%
arrange(desc(delay))
```

### Atraso promedio y distancia por destino

```{r c10-15}
by_dest <- group_by(flights, dest)
by_dest
delay <- summarise(by_dest,
  count = n(),
  dist = mean(distance, na.rm = TRUE),
  delay = mean(arr_delay, na.rm = TRUE))


delay
#> `summarise()` ungrouping output (override with `.groups` argument)
delay <- filter(delay, count > 20, dest != "HNL")

# It looks like delays increase with distance up to ~750 miles 
# and then decrease. Maybe as flights get longer there's more 
# ability to make up delays in the air?
ggplot(data = delay, aes(x = dist, y = delay)) +
  geom_point(aes(size = count), alpha = 1/3) +
  geom_smooth(se = FALSE)
#> `geom_smooth()` using method = 'loess' and formula 'y ~ x'
```

```{r c10-16}
names(delay)
head(delay)
ggplot(data = delay, aes(x = dist, y = delay, label=dest)) +
  geom_point() +
  geom_smooth(se = FALSE)+
  geom_text(size=2,aes(label=dest), hjust=1, vjust=-1)
  

```

::: {.ejercicio}
**Ejercicio 5: `group_by()` con `summarise()`.** Con `diamantes` completo,
calcula por cada categoría de `corte` el número de diamantes, el precio promedio
y el quilate promedio, y ordena de mayor a menor precio promedio.

*Verifica:* la suma de la columna de conteos debe dar el total de filas de
`diamantes`.

**En palabras:** el corte `"Ideal"` es el mejor corte. ¿Sale con el precio
promedio más alto? Mira la columna del quilate promedio y propón una explicación.
:::

```{r c10-ej5, eval=FALSE}
# Escribe tu código aquí

```

------------------------------------------------------------------------

## Promedio móvil: `rollmean()`

::: {.funcion}
**`rollmean()`** (paquete `zoo`): promedio móvil.

- **Qué hace:** sustituye cada valor por el promedio de una ventana de `k` observaciones vecinas, lo que suaviza la serie.
- **`align`:** `"center"` (por defecto), `"right"` (usa solo el pasado) o `"left"`.
- **`fill = NA`:** rellena con `NA` las posiciones donde la ventana no cabe.
:::

Fuente: <https://stackoverflow.com/questions/743812/calculating-moving-average>

```{r c10-17}
library(tidyverse)
library(zoo)

some_data = tibble(day = 1:10)
some_data
# cma = centered moving average
# tma = trailing moving average
some_data %>%
    mutate(cma = rollmean(day, k = 3, fill = NA)) %>%
    mutate(tma = rollmean(day, k = 3, fill = NA, align = "right")) %>% 
   mutate(lma = rollmean(day, k = 3, fill = NA, align = "left")) %>% 
  mutate(cmax=rollmax(day, k=30, fill=NA))
some_data

```

::: {.ejercicio}
**Ejercicio 6: `rollmean()`.** Con `paises`, filtra un país (por ejemplo
`"Costa Rica"`) y **ordena por `anio`**. Calcula tres promedios móviles de
`esperanza_de_vida` con ventana de 3: centrado, `align = "right"` y
`align = "left"`, con `fill = NA`. Grafica la serie original junto al promedio
móvil centrado.

**En palabras:** ¿en qué posiciones aparece `NA` en cada versión y por qué
cambian de lugar? ¿Qué le hace el promedio móvil a las subidas y bajadas de la
serie?
:::

```{r c10-ej6, eval=FALSE}
# Escribe tu código aquí

```

::: {.ejercicio}
**Ejercicio 7 (reto integrador).** Combina dos funciones del capítulo. Con
`diamantes` completo, agrupa por `color`, calcula `cume_dist(precio)` dentro de
cada grupo y quédate con el 5 % más caro **de su propio color**. Cuenta cuántos
son por color. Después repite el ejercicio sin agrupar, con el 5 % más caro de
toda la tabla, y compara las dos listas.

**En palabras:** ¿cuál de las dos versiones contesta la pregunta "¿cuáles son los
diamantes caros para su color?" y por qué la otra no?
:::

```{r c10-ej7, eval=FALSE}
# Escribe tu código aquí

```
