# Transformación: Rangos y más

```{r echo=FALSE}
knitr::opts_chunk$set(echo = TRUE, warning = FALSE, message = FALSE)

Sys.Date()
```





## Funciones en este modulo

 - min_rank() # asigna valores de rangos a los valores originales
 - row_number() # asigna valores de rangos a los valores originales
 - desc() # ordena los valores de mayor a menor
 - rank() # asigna valores de rangos a los valores originales
 - first() 
 - dense_rank()
 - percent_rank()
 - cume_dist()
 - rollmean()

 
```{r TR1}
library(tidyverse)
library(datos)
```



## Pruebas no paraméticas

La pruebas no paramétricas no son basado en distribución normal y los indices como promedio, desviación estándar no se usan. 

## min_rank() y \# min_rank(desc())

Asignar valores de rangos a los valores originales o de más grande a meas pequeño o vise versa.

```{r TR2}
set.seed(45678)
  x <- sample(1:50, 10)
head(x)
df=as.tibble(x)
df

df %>% 
  dplyr::select(value) %>% 
  mutate(rango_minimo=min_rank(value)) %>%  
  mutate(rango_min_desc=min_rank(desc(value)) )
```

## row_number()

Qué hace la función **row_number**?

```{r TR3}
set.seed(45678)
y <- c(10,21,22,NA,5,4)
head(y)
df=as.tibble(y)
df


df %>% 
  dplyr::select(value) %>% 
  mutate(row=row_number(value)) # equivalente a rank, 
```

## dense_rank()

```{r TR4}
set.seed(45678)
z <- c(10,12,12,NA,51,4)
df=as.tibble(z)
df


df %>% 
  dplyr::select(value) %>% 
  mutate(dense=dense_rank(value)) # equivalente a rank, NOTA que los NA no son asignado un valor


```

------------------------------------------------------------------------



## la función **percent_rank()**

```{r TR5}
set.seed(45678)
w <- c(1,2,2,NA,5,4)
w
df=as.tibble(w)
df


df %>% 
  dplyr::select(value) %>% 
  mutate(porcentaje_rank=percent_rank(value)) # equivalente a rank, Un número entre a  0 y 1 calculado haciendo una re-escala de los valores usando min_rank to [0, 1]. NOTA que el valor más pequeño es reasignado un valor de 0 y el más grande un valor de 1.  
```


## la función **percent_rank()** sin **NA**

```{r TR6}
set.seed(45678)
x2 <- sample(1:50, 7)
df2=as.tibble(x2)
df2

df2 %>% 
  dplyr::select(value) %>% 
  mutate(porc2=percent_rank(value))

```

## la función **cume_dist()**

Es la suma cumulativa de los rangos

```{r TR7}
set.seed(45678)
  x <- c(1,2,3,NA,5,4, 10, 8)
  x
df=as.tibble(x)
df


df %>% 
  dplyr::select(value) %>% 
  mutate(rangos_cumulativo=cume_dist(value)) 
```

------------------------------------------------------------------------

4.  **Ejercicios**:

Hacer los ejercicios en la sección 5.5.2 del libro en español

Encuentra los 10 vuelos más retrasados utilizando una función de ordenamiento. ¿Cómo quieres manejar los empates? Lee atentamente la documentación de min_rank().

```{r TR8}
names(vuelos)
vuelos%>%
  dplyr::select(atraso_salida, aerolinea)%>%
  arrange(desc(atraso_salida))%>% 
  mutate(mas_atrados=min_rank(desc(atraso_salida))) %>% 
  head(n=10)
```

```{r TR9}
names(vuelos)
vuelos %>% 
  arrange(atraso_salida) %>% 
  mutate(rango_minimo=min_rank(atraso_salida)) %>% 
  head(n=10)

```

------------------------------------------------------------------------

## Resúmenes con summarise() by group using group_by()

```{r TR10}
library(datos)
library(nycflights13)
summarise(flights, delay = mean(dep_delay, na.rm = TRUE))


flights %>% 
  summarise(delay = mean(dep_delay, na.rm = TRUE))
```

```{r T11}
by_day <- group_by(flights, year, month, day)

summarise(by_day, delay = mean(dep_delay, na.rm = TRUE))
```

```{r T12}
flights %>% 
  group_by(year, month, day) %>% 
summarise(delay = mean(dep_delay, na.rm = TRUE))
```

## La aerolinea peor en atraso de salidas 

```{r T13}
flights %>%
group_by(carrier) %>%
summarise(delay = mean(dep_delay, na.rm = TRUE)) %>%
arrange(desc(delay))
```

```{r T14}
by_dest <- group_by(flights, dest)
by_dest
delay <- summarise(by_dest,
  count = n(),
  dist = mean(distance, na.rm = TRUE),
  delay = mean(arr_delay, na.rm = TRUE))


delay
#> `summarise()` ungrouping output (override with `.groups` argument)
delay <- filter(delay, count > 20, dest != "HNL")

# It looks like delays increase with distance up to ~750 miles 
# and then decrease. Maybe as flights get longer there's more 
# ability to make up delays in the air?
ggplot(data = delay, aes(x = dist, y = delay)) +
  geom_point(aes(size = count), alpha = 1/3) +
  geom_smooth(se = FALSE)
#> `geom_smooth()` using method = 'loess' and formula 'y ~ x'
```



```{r T15}
names(delay)
head(delay)
ggplot(data = delay, aes(x = dist, y = delay, label=dest)) +
  geom_point() +
  geom_smooth(se = FALSE)+
  geom_text(size=2,aes(label=dest), hjust=1, vjust=-1)
  

```

------------------------------------------------------------------------

Rolling average:

<https://stackoverflow.com/questions/743812/calculating-moving-average>

```{r TR16}
library(tidyverse)
library(zoo)

some_data = tibble(day = 1:10)
some_data
# cma = centered moving average
# tma = trailing moving average
some_data %>%
    mutate(cma = rollmean(day, k = 3, fill = NA)) %>%
    mutate(tma = rollmean(day, k = 3, fill = NA, align = "right")) %>% 
   mutate(lma = rollmean(day, k = 3, fill = NA, align = "left")) %>% 
  mutate(cmax=rollmax(day, k=30, fill=NA))
some_data

```


