# Transformación: Índices paramétricos y no paramétricos

Fecha de la última revisión

```{r c11-1, echo=FALSE}
knitr::opts_chunk$set(echo = TRUE, warning = FALSE, message = FALSE)

Sys.Date()
```

------------------------------------------------------------------------

El tema proviene de los siguientes sitios.

English: <https://r4ds.had.co.nz/transform.html>

Español: <https://es.r4ds.hadley.nz/05-transform.html>

------------------------------------------------------------------------

## Temas

-   Qué quiere decir paramétrico y no paramétrico
-   Medidas de centro: `mean()`, `median()`
-   Medidas de dispersión: `sd()`, `IQR()`, `mad()`
-   Medidas de posición y extremos: `min()`, `max()`, `quantile()`, `first()`, `last()`
-   Cómo se reporta un número: `signif()`, `round()`
-   Valores faltantes y `na.rm`

------------------------------------------------------------------------

## Paquetes

```{r c11-paquetes}
library(tidyverse)
library(datos)
```

------------------------------------------------------------------------

## ¿Qué quiere decir paramétrico y no paramétrico?

Un índice **paramétrico** describe los datos suponiendo que vienen de una
distribución con cierta forma, casi siempre la normal, y usa **todas** las
observaciones: el promedio y la desviación estándar son los dos ejemplos
clásicos. Un índice **no paramétrico** no supone ninguna forma y se apoya en el
orden de los datos, no en su magnitud: la mediana, el rango intercuartil y la
desviación absoluta mediana.

La consecuencia práctica es la que hay que recordar: un solo valor extremo mueve
mucho al promedio y a la desviación estándar, y casi no mueve a la mediana ni al
rango intercuartil. Por eso, cuando la distribución tiene una cola larga, los
índices no paramétricos describen mejor lo que es típico.

------------------------------------------------------------------------

## Funciones estadísticas básicas

::: {.consejo}
Casi todas estas funciones (`mean()`, `sd()`, `min()`, `max()`, `IQR()`...) devuelven `NA` si hay valores faltantes. Añade `na.rm = TRUE` para calcularlas ignorando los `NA`.
:::

::: {.funcion}
**Funciones estadísticas de resumen**, cada una devuelve un solo número.

- **Centro:** `mean()` (promedio), `median()` (mediana).
- **Dispersión:** `sd()` (desviación estándar), `IQR()` (rango intercuartil), `mad()` (desviación absoluta mediana).
- **Extremos y posición:** `min()`, `max()`, `quantile()`, `first()`, `last()`.
- **Recuerda:** añade `na.rm = TRUE` si hay valores faltantes.
:::

### Un ejemplo mínimo de cada una

```{r c11-ejemplo}
x <- c(4, 8, 15, 16, 23, 42, NA)

mean(x, na.rm = TRUE)      # centro, paramétrico
median(x, na.rm = TRUE)    # centro, no paramétrico

sd(x, na.rm = TRUE)        # dispersión, paramétrica
IQR(x, na.rm = TRUE)       # dispersión, no paramétrica
mad(x, na.rm = TRUE)       # dispersión, no paramétrica y robusta

min(x, na.rm = TRUE)
max(x, na.rm = TRUE)
quantile(x, c(0.25, 0.50, 0.75), na.rm = TRUE)

first(x)                   # el primero en el orden de las filas
last(x)                    # el último en el orden de las filas

signif(mean(x, na.rm = TRUE), 3)   # 3 cifras significativas
round(mean(x, na.rm = TRUE), 2)    # 2 decimales
```

::: {.nota}
`first()` y `last()` **no** son `min()` y `max()`. Leen la posición de la fila,
no el tamaño del valor, así que dependen del orden de la tabla: si no ordenaste
con `arrange()`, el resultado puede cambiar sin que te des cuenta.
:::

::: {.historia}
La mediana y el rango intercuartil se volvieron herramientas de uso diario con
**John W. Tukey**, que en *Exploratory Data Analysis* (1977) propuso resumir
cualquier variable con cinco números resistentes a los valores extremos. La
desviación absoluta mediana es todavía más vieja, aparece en trabajos de
**Gauss**, y fue rescatada en los años setenta por la estadística robusta de
**Peter J. Huber** y **Frank Hampel**.
:::

------------------------------------------------------------------------

## Tarea de grupo

Preparar un .rmd con las explicaciones de cómo utilizar la función asignada. Debe incluir

1.  La definición de la función en palabra y matemática.
2.  un script sencillo (con pocos datos) (uno o más ejemplos) para explicar la función
3.  un script con los datos de "vuelos" o de "Covid-19 de PR".
4.  a las 2:20pm cada grupo presentará su trabajo.
5.  Después de la clase cada grupo, mejorará su .rmd con los comentarios recibidos.
6.  Domingo se subirá el .rmd y el .html en MSTeam (cada estudiante lo subirá: tendrá el nombre de cada estudiante en el trabajo)
7.  El profesor revisará los trabajos y subsiguiente se distribuirá los .rmd y html a los estudiantes.

| Grupo | Función | Tipo de índice |
|:--|:--|:--|
| G1 | `IQR()` | dispersión, no paramétrico |
| G2 | `mad()` | dispersión, no paramétrico |
| G3 | `first()` y `last()` | posición |
| G4 | `quantile()` | posición, no paramétrico |
| G5 | `signif()` | presentación del resultado |
| sin asignar | `min()`, `max()` | extremos |
| sin asignar | `mean()`, `sd()` | centro y dispersión, paramétricos |

------------------------------------------------------------------------

## Ejercicios del libro R4DS

Hacer los ejercicios en la sección 5.7.1 del libro en español.

------------------------------------------------------------------------

## Ejercicios del capítulo

::: {.nota}
**Sobre los ejercicios de este capítulo.** Cada ejercicio se entrega con tres
cosas: el **script**, el **resultado** (que el bloque corra) y una **explicación
en palabras**. Los ejercicios usan `paises` y `diamantes` del paquete `datos`, no
`vuelos` ni los datos de COVID de Puerto Rico. La hoja completa para entregar
está en `Ejercicios/Ejercicios_Capitulo_12_indices.Rmd`.

La idea de fondo es siempre la misma: para cada pregunta hay un índice
**paramétrico** (promedio, desviación estándar), que supone una distribución bien
portada, y uno **no paramétrico** (mediana, rango intercuartil, `mad()`), que no
lo supone. Casi todos los ejercicios piden calcular los dos y decidir cuál
describe mejor los datos.
:::

Empieza creando el subconjunto de un solo año:

```{r c11-base, eval=FALSE}
library(tidyverse)
library(datos)
p2007 <- paises |> filter(anio == 2007)
```

::: {.ejercicio}
**Ejercicio 1: `mean()` y `median()`.** Con `p2007`, calcula por `continente` el
promedio, la mediana y el número de países, y añade la diferencia entre promedio
y mediana.

*Verifica:* la suma de los conteos debe dar el número de países de `p2007`.

**En palabras:** ¿qué te dice el **signo** de esa diferencia sobre la forma de la
distribución? Si el promedio es menor que la mediana, ¿hacia dónde hay valores
extremos?
:::

```{r c11-ej1, eval=FALSE}
# Escribe tu código aquí

```

::: {.ejercicio}
**Ejercicio 2: `sd()` e `IQR()`.** Con `p2007`, calcula por continente la
desviación estándar y el rango intercuartil de `esperanza_de_vida`. Ordena por
cada una de las dos y compara los dos ordenamientos.

**En palabras:** uno de los dos índices es la distancia típica al promedio y el
otro es el ancho de la mitad central de los datos. Di cuál es cuál, y explica qué
significa que los dos ordenamientos no coincidan.
:::

```{r c11-ej2, eval=FALSE}
# Escribe tu código aquí

```

::: {.ejercicio}
**Ejercicio 3: `mad()`, la dispersión robusta.** Usa `pib_per_capita` en
`p2007`. Calcula promedio, mediana, desviación estándar y `mad()`, y haz un
histograma con el promedio y la mediana marcados. Después elimina los cinco
países con el `pib_per_capita` más alto y repite los cuatro cálculos.

**En palabras:** ¿cuáles medidas cambiaron mucho y cuáles casi no se movieron?
Esa es la definición práctica de **robusto**: explícala con tus propios números.
:::

```{r c11-ej3, eval=FALSE}
# Escribe tu código aquí

```

::: {.ejercicio}
**Ejercicio 4: `quantile()`.** Con `p2007` y `pib_per_capita`, calcula el primer
cuartil, la mediana, el tercer cuartil y los percentiles 10 y 90. Dentro de
`summarise()` pide **una** probabilidad a la vez.

*Verifica:* el rango intercuartil del ejercicio anterior tiene que ser igual a la
diferencia entre el tercer cuartil y el primero.

**En palabras:** interpreta el percentil 90 en una oración completa, del tipo "el
90 % de los países tiene un producto interno bruto por persona menor de ...".
:::

```{r c11-ej4, eval=FALSE}
# Escribe tu código aquí

```

::: {.ejercicio}
**Ejercicio 5: `min()`, `max()` y el rango.** Con `p2007`, saca por continente el
mínimo, el máximo y la diferencia entre los dos, y usa `slice_max()` y
`slice_min()` para identificar cuál país está en cada extremo.

**En palabras:** el rango se calcula con exactamente dos observaciones de todo el
continente. ¿Por qué eso lo hace una medida frágil, y cuál de las medidas de los
ejercicios 2 y 3 preferirías para comparar la variabilidad entre continentes?
:::

```{r c11-ej5, eval=FALSE}
# Escribe tu código aquí

```

::: {.ejercicio}
**Ejercicio 6: `first()`, `last()` y el orden.** Con `paises` completo, agrupa
por `pais`, **ordena por `anio`** y calcula la esperanza de vida del primer año,
la del último y el cambio. Enseña los cinco países que más subieron y los que
bajaron. Repite el cálculo sin ordenar y compara.

**En palabras:** ¿por qué `first()` y `last()` no son lo mismo que `min()` y
`max()`, aunque en esta variable muchas veces coincidan?
:::

```{r c11-ej6, eval=FALSE}
# Escribe tu código aquí

```

::: {.ejercicio}
**Ejercicio 7: los `NA` y `na.rm`.** A partir de `p2007`, crea una columna igual
a `pib_per_capita` pero con `NA` en los países cuyo valor sea mayor de 40000.
Calcula el promedio sin `na.rm = TRUE` y con `na.rm = TRUE`, y compáralo con el
promedio original.

**En palabras:** ¿qué tendría que ser cierto sobre los datos que faltan para que
el promedio con `na.rm = TRUE` siga siendo honesto? En este caso, ¿se cumple?
:::

```{r c11-ej7, eval=FALSE}
# Escribe tu código aquí

```

::: {.ejercicio}
**Ejercicio 8 (reto integrador): paramétrico frente a no paramétrico.** Con
`diamantes`, calcula para `precio` el promedio, la mediana, la desviación
estándar, el rango intercuartil y `mad()`, y haz un histograma. Repite todo con
`log10(precio)`.

**En palabras:** si tuvieras que describir el precio de un diamante típico con
**dos** números, ¿cuáles escogerías y por qué? ¿Se parecen más el promedio y la
mediana después de la transformación? ¿Qué le pasa a las unidades de tu respuesta
cuando trabajas en escala logarítmica?
:::

```{r c11-ej8, eval=FALSE}
# Escribe tu código aquí

```

------------------------------------------------------------------------

------------------------------------------------------------------------









