# Script

Fecha de la última revisión

```{r c12-1, echo=FALSE}
knitr::opts_chunk$set(echo = TRUE, warning = FALSE, message = FALSE)

Sys.Date()
```

------------------------------------------------------------------------

El tema proviene de los siguientes sitios.

English: <https://r4ds.had.co.nz/workflow-scripts.html>

Español: <https://es.r4ds.hadley.nz/06-workflow-scripts.html>

------------------------------------------------------------------------

## Temas

-   La consola y el script: para qué sirve cada uno
-   Ejecutando códigos desde el script
-   El proyecto de RStudio y el directorio de trabajo
-   Diagnóstico de RStudio
-   `source()`: correr un script completo
-   Empezar de cero: reiniciar R
-   Cómo se escribe un script que se entiende meses después

------------------------------------------------------------------------

## Paquetes

```{r c12-paquetes}
library(tidyverse)
library(datos)
```

------------------------------------------------------------------------

## La consola y el script: dos lugares distintos

Todo lo que hacemos en R se puede escribir en dos sitios. La **consola** es el
lugar donde R contesta de inmediato: uno escribe, presiona *Enter*, y la
respuesta aparece abajo. Es cómoda para probar una idea suelta, para ver cuántas
filas tiene una tabla o para recordar cómo se llamaba un argumento. Lo que se
escribe allí, sin embargo, se pierde: al cerrar RStudio no queda ningún registro
ordenado de lo que se hizo ni en qué orden se hizo.

El **script** es un archivo de texto con extensión `.R` que guarda las órdenes en
el orden en que hay que ejecutarlas. Ese archivo es el verdadero producto del
trabajo. Un análisis no es el número que salió en la pantalla; es el script que
permite volver a producir ese número mañana, en otra computadora, o cuando un
revisor pregunte cómo se calculó un promedio. La regla práctica es corta: **lo
que se prueba va en la consola, lo que funciona va en el script.**

Por eso el script se guarda temprano y se guarda seguido. Un script sin guardar
es exactamente igual de frágil que la consola.

::: {.consejo}
No copies y pegues en la consola: coloca el cursor en la línea (o selecciona varias) y ejecútala con Cmd/Ctrl+Enter directamente desde el script.
:::

Copiar y pegar parece más rápido, pero rompe justamente lo que hace útil al
script: la línea que ejecutaste y la línea que quedó guardada dejan de ser la
misma. Al ejecutar desde el script siempre corre lo que está escrito, y lo que
está escrito es lo que otra persona (o tú, en dos meses) va a leer.

------------------------------------------------------------------------

## Ejecutando códigos desde el script

Vale la pena aprender de memoria estos atajos: son los que más se usan en todo
el curso.

| Atajo | Qué hace |
|:-----------------------------|:-----------------------------------------|
| Cmd/Ctrl + Enter | Ejecuta la línea donde está el cursor, o la selección, y pasa a la siguiente |
| Cmd/Ctrl + Shift + Enter | Ejecuta el script completo |
| Cmd/Ctrl + S | Guarda el script |
| Cmd/Ctrl + Shift + S | Ejecuta el archivo con `source()` |
| Alt/Option + - | Escribe el operador de asignación `<-` |
| Cmd/Ctrl + Shift + M | Escribe el pipe `%>%` |
| Tab | Completa nombres de funciones, de objetos y de columnas |

::: {.consejo}
La tecla *Tab* no es solo para escribir menos: es la forma más rápida de evitar
erratas. Si el nombre no aparece al presionar *Tab*, casi siempre significa que
el objeto todavía no existe o que el paquete no está activado.
:::

------------------------------------------------------------------------

## El directorio de trabajo y los proyectos de RStudio

R siempre está "parado" en una carpeta, que se llama el **directorio de
trabajo**. Cuando escribes `read_csv("datos.csv")` sin más, R busca ese archivo
ahí y en ningún otro sitio. La mayoría de los errores de "no encuentro el
archivo" no son errores de código: son errores de ubicación.

::: {.funcion}
**`getwd()`, `setwd()` y `list.files()`** (base R): saber y cambiar dónde está parado R.

- **`getwd()`:** devuelve la carpeta en la que R está trabajando ahora mismo.
- **`list.files()`:** enseña los archivos que R ve desde esa carpeta.
- **`setwd("ruta")`:** cambia la carpeta de trabajo. Úsala lo menos posible, porque una ruta como `"/Users/tu_nombre/Escritorio"` solo existe en tu computadora.
:::

La solución no es escribir `setwd()` al principio de cada script, sino trabajar
dentro de un **Proyecto de RStudio** (*File \> New Project*). Un proyecto crea un
archivo `.Rproj` en una carpeta y, cada vez que lo abres, R queda parado ahí
automáticamente. A partir de ese momento las rutas se escriben **relativas** al
proyecto, por ejemplo `"Datos/mi_archivo.csv"`, y el script funciona igual en tu
computadora, en la de un compañero y en la de un revisor.

::: {.advertencia}
Un script que empieza con `setwd("/Users/raymond/Documentos/clase")` está roto
para todo el mundo menos para quien lo escribió. Es la razón más común por la
que un análisis "no corre" al enviárselo a otra persona.
:::

------------------------------------------------------------------------

## Diagnóstico de RStudio

Mientras escribes, RStudio revisa el código y coloca un símbolo pequeño en el
margen izquierdo del script:

-   una **x roja** avisa de un error de sintaxis: falta un paréntesis, falta una
    coma, sobra un signo;
-   un **triángulo amarillo** avisa de algo sospechoso pero legal, por ejemplo
    una variable que creaste y nunca usaste;
-   una **i azul** ofrece una sugerencia de estilo.

Si pasas el cursor por encima del símbolo, RStudio explica qué encontró. Vale la
pena atender el margen **antes** de ejecutar: es mucho más barato arreglar un
paréntesis que perseguir un error en la consola.

Otra ayuda del mismo tipo: si en la consola aparece un `+` en lugar del `>`, R
no está trabado, está esperando que termines algo (falta cerrar un paréntesis o
una comilla). Presiona *Esc* y vuelve a empezar la línea.

------------------------------------------------------------------------

## `source()`: correr un script completo

::: {.funcion}
**`source()`** (base R): ejecuta un archivo `.R` completo, de arriba hacia abajo, como si hubieras corrido todas sus líneas una por una.

- **Uso típico:** `source("funciones_del_curso.R")` al principio de un análisis, para cargar funciones que escribiste en otro archivo.
- **`echo = TRUE`:** además de ejecutar, muestra en la consola cada línea que va corriendo.
- **Para qué sirve:** separar el código que *hace* algo del código que lo *usa*, y no repetir la misma función en cinco scripts distintos.
:::

------------------------------------------------------------------------

## Empezar de cero: reiniciar R

La prueba de fuego de un script es esta: **reiniciar R y correrlo entero de
arriba hacia abajo.** En RStudio se hace con *Session \> Restart R*. Si después
de reiniciar el script se cae, es que dependía de algún objeto que estaba en la
memoria pero que nadie creó dentro del archivo, y por lo tanto el análisis no es
reproducible.

::: {.consejo}
Entra a *Tools \> Global Options \> General* y deja "Restore .RData into workspace
at startup" **sin marcar**, y "Save workspace to .RData on exit" en **Never**.
Así R arranca siempre limpio y los problemas aparecen enseguida, no el día antes
de entregar.
:::

------------------------------------------------------------------------

## Cómo se escribe un script que se entiende

Un script se lee muchas más veces de las que se escribe, casi siempre por la
misma persona que lo escribió y que ya no se acuerda de nada. Cuatro costumbres
resuelven casi todo:

1.  **Todos los `library()` al principio.** Quien abra el archivo sabe en la
    primera pantalla qué paquetes necesita instalar.
2.  **Nombres que se entienden solos.** `promedio_autopista` dice lo que
    contiene; `x2` no dice nada. Sin espacios, sin acentos y sin eñes en los
    nombres de objetos, para que no fallen en otras computadoras.
3.  **Comentarios que explican el porqué, no el qué.** `# se eliminan los vuelos
    cancelados porque no tienen atraso medido` sirve; `# filtrar` no aporta nada
    que el código no diga ya.
4.  **Secciones con títulos.** Si terminas un comentario con cuatro guiones o
    más, RStudio lo convierte en una sección navegable:

```{r c12-secciones, eval=FALSE}
# Paquetes y datos ------------------------------------------------

# Limpieza ---------------------------------------------------------

# Análisis ---------------------------------------------------------
```

El menú desplegable al pie del editor (o Cmd/Ctrl + Shift + O) muestra entonces
el esquema completo del script y permite saltar de una sección a otra.

::: {.historia}
La idea de guardar las órdenes en un archivo aparte, en lugar de escribirlas una
por una, viene del lenguaje **S**, desarrollado en los Laboratorios Bell a partir
de 1976 por **John M. Chambers** y sus colegas; de ahí hereda R la función
`source()`. El entorno **RStudio**, que puso el script y la consola en la misma
pantalla, fue publicado en 2011 por la compañía fundada por **J. J. Allaire**,
que desde 2022 se llama **Posit**.
:::

------------------------------------------------------------------------

## Un ejemplo completo

El bloque siguiente es un script en miniatura: activa los paquetes, mira los
nombres de las columnas, quita los vuelos cancelados y calcula un promedio. Cada
paso deja un objeto con nombre, así que se puede revisar por partes.

```{r c12-2}
library(dplyr)
library(datos)
library(nycflights13)

names(vuelos)
no_cancelado <- vuelos %>% 
  filter(!is.na(atraso_salida), !is.na(atraso_llegada))
head(no_cancelado)

no_cancelado %>% 
  group_by(anio, mes, dia) %>% 
  summarise(media = mean(atraso_salida))
```

```{r c12-3}
x <- 10 
```

------------------------------------------------------------------------

## Ejercicios del libro R4DS

Hacer los ejercicios en la sección 6.3 del libro en español.

------------------------------------------------------------------------

## Ejercicios del capítulo

::: {.nota}
**Sobre los ejercicios de este capítulo.** Cada ejercicio se entrega con tres
cosas: el **script**, el **resultado** (que el bloque corra) y una **explicación
en palabras**. Los ejercicios usan `millas` del paquete `datos`, no `vuelos`.
Este capítulo trata de la forma de trabajar, así que hay menos ejercicios que en
otros, pero cada uno hay que hacerlo de verdad en RStudio, no solo leerlo. La
hoja completa para entregar está en `Ejercicios/Ejercicios_Capitulo_13_scripts.Rmd`.
:::

### Ejercicio 1. ¿Dónde está parada tu sesión?

::: {.ejercicio}
Corre `getwd()` y `list.files()` en tu documento.

**Verificación:** entre los nombres que devuelve `list.files()` debe aparecer el
de tu propio archivo `.Rmd`.

**En palabras:** si el archivo `datos.csv` estuviera en tu Escritorio y
escribieras `read_csv("datos.csv")`, ¿lo encontraría R? Explica por qué sí o por
qué no, usando lo que te devolvió `getwd()`.
:::

```{r c12-ej1, eval=FALSE}
# Escribe tu código aquí
```

### Ejercicio 2. De la consola al script

::: {.ejercicio}
Datos: `millas`. Construye una tabla con el consumo promedio en `autopista` para
cada `clase`, ordenada de mayor a menor. Prueba en la consola hasta que salga, y
pega **solo** las líneas que funcionaron.

**Verificación:** tu tabla debe tener **7 filas**, una por clase, y `pickup` debe
quedar en el **último** lugar.

**En palabras:** ¿por qué el resultado de `pickup` tiene sentido?
:::

```{r c12-ej2, eval=FALSE}
# Escribe tu código aquí
```

### Ejercicio 3. Tu propio archivo de funciones

::: {.ejercicio}
Crea, en la misma carpeta de tu documento, un archivo llamado
`funciones_millas.R` que contenga **una sola función** llamada
`resumen_clase()`, que reciba una tabla y devuelva el promedio de `autopista`
por `clase`. Luego, en el bloque de abajo, cárgala con `source()` y úsala con
`millas`.

**Verificación:** después del `source()`, `exists("resumen_clase")` debe devolver
`TRUE`, y el resultado debe ser el mismo del Ejercicio 2.

**En palabras:** ¿qué ganas al tener la función en su propio archivo en lugar de
copiarla en cada análisis?
:::

```{r c12-ej3, eval=FALSE}
# Escribe tu código aquí
```

### Ejercicio 4. Un script que se entiende

::: {.ejercicio}
Este código funciona, pero está escrito de manera que nadie lo entiende:

`x=millas`

`y=x[x$anio==2008,]`

`z=mean(y$ciudad)`

`z`

Reescríbelo con nombres claros, con el operador `<-`, en estilo tidyverse
(`filter()` y `summarise()`), y añade dos comentarios que expliquen **por qué**
se hace cada paso.

**Verificación:** tu versión debe dar exactamente el mismo número que la versión
fea.

**En palabras:** de todos los cambios que hiciste, ¿cuál ayuda más a alguien que
lea el script dentro de seis meses?
:::

```{r c12-ej4, eval=FALSE}
# Escribe tu código aquí
```

### Ejercicio 5. La prueba de la sesión limpia

::: {.ejercicio}
Reinicia R (*Session \> Restart R*) y ejecuta tu documento completo con *Knit*,
desde la primera línea.

**Verificación:** el documento tiene que compilar sin errores desde una sesión
recién reiniciada.

**En palabras:** si se cayó, ¿en qué línea fue y qué faltaba? Si compiló a la
primera, explica qué costumbre tuya lo hizo posible.
:::

```{r c12-ej5, eval=FALSE}
# Escribe tu código aquí
```

### Ejercicio 6 (BONO). Secciones y navegación

::: {.ejercicio}
Organiza tu documento en al menos tres secciones usando comentarios terminados en
cuatro guiones o más (`# Paquetes ----`), y ábrelo con el esquema
(Cmd/Ctrl + Shift + O).

**Verificación:** el esquema debe mostrar tus tres secciones.

**En palabras:** ¿en qué se parece esto a los encabezados `##` de R Markdown?
:::

```{r c12-ej6, eval=FALSE}
# Escribe tu código aquí
```
