# Análisis Exploratorio

Fecha de la última revisión
```{r c13-1, echo=FALSE}
knitr::opts_chunk$set(echo = TRUE, warning = FALSE, message = FALSE)

Sys.Date()
```

***

El tema proviene de los siguientes sitios.

English:
 <https://r4ds.had.co.nz/exploratory-data-analysis.html>
 
Español:
 <https://es.r4ds.hadley.nz/07-eda.html>
 
 
***

## Temas

 - Variación
 - Valores típicos y valores inusuales
 - Valores faltantes
 - Covariación, covarianza y correlación
 - Patrones y modelos
 - Argumentos en ggplot2
 
***

## Paquetes

```{r c13-paquetes}
library(tidyverse)
library(datos)
```

***

## Términos importantes

Antes de empezar conviene tener claros cuatro términos, porque todo el capítulo
los usa:

- una **variable** es una cantidad, cualidad o propiedad que se puede medir
  (el quilate de un diamante, su color);
- un **valor** es el estado de esa variable cuando se mide (0.23 quilates,
  el color E);
- una **observación** es el conjunto de valores medidos en la misma unidad y en
  las mismas condiciones (un diamante, con todas sus medidas);
- en **datos tabulados** cada valor ocupa su propia celda, cada variable su
  propia columna y cada observación su propia fila.

***

## ¿Qué es el análisis exploratorio?

El análisis exploratorio de datos, o EDA por sus siglas en inglés, no es una
receta con pasos fijos: es un **ciclo de preguntas**. Uno se hace una pregunta
sobre los datos, la contesta con un resumen o con una gráfica rápida, y lo que
encuentra sugiere la próxima pregunta. Al principio las preguntas son malas,
porque todavía no se conocen los datos; después de veinte preguntas malas
aparecen las dos o tres buenas, que son las que valen.

Casi todas las preguntas del EDA se reducen a dos:

1. ¿Qué tipo de **variación** hay dentro de cada una de mis variables?
2. ¿Qué tipo de **covariación** hay entre mis variables?

Las gráficas de esta etapa son rápidas y feas a propósito. No son para publicar,
son para mirar. La gráfica bonita, con títulos y colores escogidos, viene
después, cuando ya se sabe qué se quiere enseñar.

::: {.historia}
El **análisis exploratorio de datos** (EDA) fue impulsado por **John W. Tukey**, quien publicó el libro *Exploratory Data Analysis* en 1977. Su idea: antes de probar hipótesis, hay que **mirar** los datos con gráficos sencillos para descubrir patrones, valores típicos y atípicos.
:::

::: {.funcion}
**`count()` y los `geom_*` de exploración**: resumir y visualizar.

- **`count(variable)`:** cuenta cuántas observaciones hay por categoría.
- **Una variable:** `geom_histogram()` / `geom_bar()` para ver su distribución.
- **Dos variables:** `geom_point()`, `geom_boxplot()`, `geom_count()`, `geom_tile()`, `geom_hex()` según los tipos.
:::

***
  
## Variación

La **variación** es la tendencia de una variable a cambiar de medición en
medición. Todo varía: si mides el mismo diamante dos veces con la misma balanza
obtendrás números ligeramente distintos, y si mides diamantes distintos las
diferencias serán mucho mayores. La forma de esa variación, es decir, cómo se
reparten los valores, es lo primero que hay que mirar.

### Una variable categórica

Con una variable categórica la pregunta es sencilla: ¿cuántas observaciones hay
en cada categoría? Se contesta de dos maneras, con una tabla y con una gráfica,
y conviene hacer las dos porque dicen cosas distintas.

```{r c13-2}
diamantes |> count(corte)

ggplot(diamantes, aes(x = corte)) +
  geom_bar(color = "white")
```

::: {.consejo}
En los histogramas y en las gráficas de barras conviene añadir `color = "white"`.
Ese argumento dibuja el **borde** de cada barra en blanco, y así se ve dónde
termina una y empieza la siguiente. Sin el borde, las barras vecinas se funden en
un bloque sólido y se pierde justo la información que se fue a buscar: el ancho
del intervalo y la altura de cada uno. Ojo con la diferencia, que confunde a
todo el mundo la primera vez: en `geom_bar()` y en `geom_histogram()`, `color` es
el **borde** y `fill` es el **relleno**.
:::

Ya aparece algo que no era obvio: el corte `Ideal`, que es el mejor, es también
el **más común**. Esa es exactamente la clase de observación que abre una
pregunta nueva.

### Una variable continua

Con una variable continua hay que agrupar los valores en intervalos antes de
contarlos, y el ancho del intervalo (`binwidth`) cambia por completo lo que se
ve. No hay un ancho correcto: hay que probar varios.

```{r c13-3}
ggplot(diamantes, aes(x = quilate)) +
  geom_histogram(binwidth = 0.5, color = "white")
```

Con intervalos de medio quilate se ve una distribución sesgada hacia la derecha
y poco más. Vale la pena mirar de cerca los diamantes pequeños, que son la
inmensa mayoría, con un intervalo mucho más fino:

```{r c13-4}
pequenos <- diamantes |> filter(quilate < 3)

ggplot(pequenos, aes(x = quilate)) +
  geom_histogram(binwidth = 0.01, color = "white")
```

::: {.nota}
El objeto `pequenos` que se acaba de crear se vuelve a usar más adelante, en la
sección de dos variables continuas. Si corres los bloques salteados y R te dice
que no encuentra `pequenos`, vuelve a correr este.
:::

Ahora la gráfica cuenta otra historia: hay **picos** en los valores redondos
(0.3, 0.5, 0.7, 1.0 quilates) y muy pocos diamantes justo por debajo de cada uno.
Eso no es biología ni geología, es mercado: conviene cortar la piedra para que
llegue al número redondo. Con `binwidth = 0.5` ese patrón era invisible.

::: {.consejo}
Nunca te quedes con el primer histograma. Cambia el `binwidth` al menos tres
veces. Un intervalo muy ancho esconde los patrones; uno muy fino los ahoga en
ruido.
:::

::: {.funcion}
**`count()` y `cut_width()`**: contar por categoría y por intervalo.

- **`count(x)`:** tabla de frecuencias de una variable categórica; `count(x, y)` la hace para las combinaciones de dos.
- **`cut_width(x, ancho)`:** (ggplot2) corta una variable continua en intervalos del mismo ancho y devuelve una variable categórica.
- **Juntas:** `count(cut_width(quilate, 0.5))` es la versión en tabla de lo que el histograma enseña en gráfica.
:::

```{r c13-5}
diamantes |> count(cut_width(quilate, 0.5))
```

### Valores típicos

Frente a un histograma, las preguntas útiles son siempre las mismas:

- ¿cuáles valores son los más comunes, y por qué?
- ¿cuáles son raros, y eso encaja con lo que esperabas?
- ¿hay patrones raros, como picos regulares o huecos?
- si hay **grupos separados**, ¿en qué se distinguen las observaciones de cada
  grupo?

Un hueco en un histograma casi siempre significa una de dos cosas: o hay
subpoblaciones distintas mezcladas en la misma tabla, o el instrumento de
medición no puede producir esos valores.

### Valores inusuales

Los valores extremos a veces son errores de tecleo y a veces son el hallazgo del
estudio. En un histograma con muchas observaciones son difíciles de ver, porque
las barras que los contienen tienen altura casi cero:

```{r c13-6}
ggplot(diamantes, aes(x = tabla)) +
  geom_histogram(binwidth = 1, color = "white")
```

La solución no es cambiar los datos sino **acercar la vista** al eje vertical:

```{r c13-7}
ggplot(diamantes, aes(x = tabla)) +
  geom_histogram(binwidth = 1, color = "white") +
  coord_cartesian(ylim = c(0, 50))
```

Ahora sí se ven las barras diminutas de los extremos. El paso siguiente es
siempre mirar esas observaciones una por una:

```{r c13-8}
inusuales <- diamantes |> 
  filter(tabla < 50 | tabla > 70) |> 
  select(precio, quilate, corte, tabla) |> 
  arrange(tabla)

inusuales
```

::: {.funcion}
**`coord_cartesian()`**: acercar la vista sin tocar los datos.

- **`ylim = c(0, 50)`:** recorta lo que se **muestra** en el eje vertical.
- **Diferencia con `ylim()` o `scale_y_continuous(limits = ...)`:** esas dos **eliminan** las observaciones que quedan fuera antes de calcular la gráfica, y por eso pueden cambiar el resultado; `coord_cartesian()` solo mueve la ventana.
:::

::: {.advertencia}
No borres un valor inusual porque estorba. Primero averigua **por qué** es
inusual. Si es un error de captura documentado, se sustituye por `NA`; si no
sabes qué es, se reportan los dos análisis, con y sin él, y se dice en el texto
lo que cambia.
:::

***

## Valores faltantes

Cuando decides que un valor no es de fiar, tienes dos caminos. El primero es
descartar la fila entera con `filter()`, y casi nunca es buena idea: por un
valor sospechoso pierdes todas las demás medidas de esa observación. El segundo,
mejor, es sustituir **solo ese valor** por `NA` y quedarte con el resto de la
fila.

::: {.funcion}
**`between()` e `if_else()`**: marcar valores fuera de rango.

- **`between(x, min, max)`:** devuelve `TRUE` si el valor está dentro del intervalo, límites incluidos. Es más corto y más legible que `x >= min & x <= max`.
- **`if_else(condicion, valor_si, valor_no)`:** escoge entre dos valores. A diferencia de `ifelse()` de base R, respeta el tipo de dato, y por eso hay que escribir `NA_real_` (no `NA`) cuando la columna es numérica.
:::

```{r c13-9}
diamantes2 <- diamantes |> 
  mutate(tabla = if_else(between(tabla, 50, 70), tabla, NA_real_))

sum(is.na(diamantes2$tabla))
```

::: {.nota}
En R los valores faltantes se representan con `NA`. Funciones como `mean()` o `sum()` los propagan y devuelven `NA`, por eso conviene usar el argumento `na.rm = TRUE`.
:::

```{r c13-10}
mean(diamantes2$tabla)
mean(diamantes2$tabla, na.rm = TRUE)
```

Hay una pregunta que casi nadie se hace y que suele ser la más interesante:
**¿en qué se diferencian las observaciones que tienen el dato de las que no lo
tienen?** En `vuelos`, otro conjunto del paquete `datos`, un `NA` en el atraso de salida
no es ruido:
significa que el vuelo se canceló.

```{r c13-11}
vuelos |> 
  mutate(cancelado = is.na(atraso_salida)) |> 
  count(cancelado)
```

::: {.historia}
La idea de que **el patrón de los datos que faltan es en sí mismo un dato** se
formalizó con **Donald B. Rubin** en 1976, en el artículo *Inference and missing
data*. De ahí vienen los términos que todavía se usan: faltantes completamente al
azar, faltantes al azar y faltantes no al azar. La diferencia importa: solo en el
primer caso quitar los `NA` deja el análisis intacto.
:::

***

## Covariación

La variación describe lo que pasa **dentro** de una variable. La **covariación**
describe lo que pasa **entre** variables: es la tendencia de dos o más variables
a cambiar juntas. Cuando dos variables covarían, conocer una reduce la
incertidumbre sobre la otra, y esa reducción es justamente lo que hace útil un
análisis. Si saber el quilate de un diamante no dijera nada sobre su precio, no
habría nada que modelar.

### La covarianza: la versión numérica

Para dos variables **continuas** la covariación tiene una medida con nombre
propio, la **covarianza**. La idea detrás de la fórmula es sencilla: para cada
observación se mira cuánto se aleja de su promedio en $x$ y cuánto se aleja de su
promedio en $y$, se multiplican esas dos desviaciones, y se promedian todos los
productos.

$$s_{xy}=\frac{1}{n-1}\sum_{i=1}^{n}(x_{i}-\bar{x})(y_{i}-\bar{y})$$

donde $n$ es el número de observaciones, $x_{i}$ e $y_{i}$ son los valores de la
observación $i$, y $\bar{x}$ e $\bar{y}$ son los promedios de cada variable. El
denominador es $n-1$ y no $n$ por la misma razón que en la varianza de una
muestra: se perdió un grado de libertad al estimar los dos promedios con los
mismos datos.

Vale la pena mirar el producto $(x_{i}-\bar{x})(y_{i}-\bar{y})$ observación por
observación, porque ahí está toda la intuición. Si una observación está por
encima del promedio en las dos variables, las dos desviaciones son positivas y el
producto es positivo. Si está por debajo en las dos, las dos son negativas y el
producto vuelve a ser positivo. Solo cuando está por encima en una y por debajo
en la otra el producto sale negativo. La covarianza es el balance de todos esos
productos:

- si $s_{xy}>0$, cuando $x$ está por encima de su promedio $y$ también suele
  estarlo: las dos suben juntas;
- si $s_{xy}<0$, cuando una sube la otra baja;
- si $s_{xy}\approx 0$, no hay relación **lineal**, que no es lo mismo que no
  haber ninguna relación.

La varianza es un caso particular de la covarianza: la de una variable consigo
misma. Si en la fórmula pones $y=x$, el producto se convierte en un cuadrado y
queda

$$s_{xx}=\frac{1}{n-1}\sum_{i=1}^{n}(x_{i}-\bar{x})^{2}=s_{x}^{2}$$

que es exactamente la varianza que ya conoces del capítulo de índices
estadísticos.

::: {.advertencia}
La covarianza tiene un problema serio a la hora de interpretarla: sus
**unidades** son el producto de las unidades de las dos variables. La covarianza
entre quilate y precio se mide en "quilates por dólar", que no significa nada, y
su magnitud cambia si decides medir el peso en gramos en vez de quilates. Por eso
el número solo casi nunca se reporta: sirve para leer el **signo**, no para
comparar la fuerza de dos relaciones distintas.
:::

La solución a ese problema es dividir la covarianza entre las desviaciones
estándar de las dos variables. Eso cancela las unidades y produce el
**coeficiente de correlación de Pearson**:

$$r=\frac{s_{xy}}{s_{x}\,s_{y}}$$

que no tiene unidades y siempre está entre $-1$ y $1$. Un $r$ de $1$ significa
que todos los puntos caen exactamente sobre una recta de pendiente positiva, un
$r$ de $-1$ lo mismo con pendiente negativa, y un $r$ de $0$ que no hay tendencia
lineal. La correlación es la covarianza **estandarizada**, y por eso es la que se
reporta.

::: {.funcion}
**`cov()` y `cor()`**: la covarianza y la correlación en R.

- **`cov(x, y)`:** devuelve $s_{xy}$, con el denominador $n-1$, que es lo que se
  quiere para una muestra.
- **`cor(x, y)`:** devuelve $r$, la versión sin unidades.
- **`use = "complete.obs"`:** ninguna de las dos tiene `na.rm`; para ignorar los
  valores faltantes hay que usar este argumento.
- **`method = "spearman"`:** calcula la correlación sobre los **rangos** en vez
  de sobre los valores, y por eso detecta relaciones que suben siempre pero no en
  línea recta. Es la versión no paramétrica.
:::

```{r c13-cov}
diamantes |> 
  summarise(
    covarianza  = cov(quilate, precio),
    correlacion = cor(quilate, precio)
  )
```

Mira los dos números del resultado. El de la covarianza es grande y no se puede
interpretar sin saber en qué unidades está; el de la correlación se lee de
inmediato y confirma lo que ya se veía en el diagrama de dispersión.

::: {.historia}
La idea de medir la relación entre dos variables con un solo número viene de
**Francis Galton**, que en la década de 1880 estudiaba la estatura de padres e
hijos y publicó en 1888 el trabajo donde aparece la "co-relación". **Karl
Pearson** le dio en 1896 la forma algebraica que todavía se usa, y de ahí el
nombre de coeficiente de correlación de Pearson.
:::

::: {.nota}
**Por qué aquí casi todo se hace con gráficas y no con la fórmula.** En este
capítulo la palabra covariación se usa en sentido amplio, y hay dos razones.

La primera es que la covarianza solo está definida para variables **numéricas**,
mientras que casi todas las preguntas interesantes mezclan tipos: el precio
(continua) según el corte (categórica), o el color según el corte (dos
categóricas). En esos casos no hay ningún $s_{xy}$ que calcular y la gráfica es
la única herramienta.

La segunda es que un $r$ cercano a cero **no** quiere decir que no pase nada. Una
relación en forma de U da una correlación casi nula y salta a la vista en un
diagrama de dispersión. Un solo número nunca sustituye la gráfica: primero se
mira, después se mide.
:::

### Una variable categórica y una continua

Con una variable categórica y una continua, la primera idea es superponer las
distribuciones:

```{r c13-12}
ggplot(diamantes, aes(x = precio)) +
  geom_freqpoly(aes(color = corte), binwidth = 500)
```

Esta gráfica no sirve de mucho, y vale la pena entender por qué: las categorías
tienen tamaños muy distintos, así que las curvas altas son simplemente las
categorías con más diamantes. Para comparar **formas** hay que poner las curvas
en la misma escala, con la densidad en lugar del conteo:

```{r c13-13}
ggplot(diamantes, aes(x = precio, y = after_stat(density))) +
  geom_freqpoly(aes(color = corte), binwidth = 500)
```

`after_stat(density)` le pide a `geom_freqpoly()` que en lugar del conteo dibuje
la **densidad**, es decir, el conteo dividido por el total de cada grupo, de modo
que el área bajo cada curva sea 1 y las cinco curvas sean comparables.

Aun así, cinco curvas encimadas se leen mal. El diagrama de caja dice lo mismo
de forma mucho más compacta:

```{r c13-14}
ggplot(diamantes, aes(x = corte, y = precio)) +
  geom_boxplot()
```

Y aquí sale el resultado que sorprende a todo el mundo: **los diamantes de mejor
corte son, en promedio, los más baratos.** No es un error de los datos. Es una
pregunta nueva, y la respuesta está en el quilate, que es la variable que de
verdad manda en el precio.

Cuando la variable categórica no tiene un orden natural, conviene ordenarla por
la mediana antes de graficar, porque así la gráfica se lee de un vistazo:

```{r c13-15}
ggplot(diamantes, aes(x = reorder(color, precio, FUN = median), y = precio)) +
  geom_boxplot() +
  labs(x = "color, ordenado por la mediana del precio")
```

::: {.funcion}
**`geom_boxplot()` y `reorder()`**: comparar distribuciones entre grupos.

- **La caja** va del primer al tercer cuartil, y la línea de adentro es la **mediana**.
- **Los bigotes** llegan hasta la observación más lejana que esté a menos de 1.5 rangos intercuartiles de la caja; los puntos sueltos que quedan fuera son los valores extremos.
- **`reorder(categoria, valor, FUN = median)`:** reordena los niveles de la variable categórica según un resumen del valor, casi siempre la mediana.
:::

***

### Dos variables categóricas

Con dos categóricas hay que contar las combinaciones. `geom_count()` dibuja un
punto cuyo tamaño es el conteo:

```{r c13-16}
ggplot(diamantes, aes(x = corte, y = color)) +
  geom_count()
```

La alternativa es contar primero y colorear después. Esta versión suele leerse
mejor cuando hay muchas combinaciones:

```{r c13-17}
diamantes |> 
  count(color, corte) |> 
  ggplot(aes(x = color, y = corte)) +
  geom_tile(aes(fill = n))
```

::: {.consejo}
El ojo humano compara **tamaños** mejor que **colores**. Si la gráfica es para
decidir algo, `geom_count()` o una tabla de `count()` suelen ser más honestas que
un mapa de calor bonito.
:::

***

### Dos variables continuas

El diagrama de dispersión es la herramienta obvia, y con muchas observaciones es
también la que más engaña, porque los puntos se apilan unos encima de otros:

```{r c13-18}
ggplot(diamantes, aes(x = quilate, y = precio)) +
  geom_point()
```

Hay tres maneras de arreglarlo. La primera es hacer los puntos transparentes,
para que la densidad se vea como una mancha más oscura:

```{r c13-19}
ggplot(diamantes, aes(x = quilate, y = precio)) +
  geom_point(alpha = 1 / 100)
```

La segunda es dividir el plano en celdas y contar cuántos puntos caen en cada
una, igual que un histograma pero en dos dimensiones:

```{r c13-20}
ggplot(pequenos, aes(x = quilate, y = precio)) +
  geom_bin2d()
```

::: {.nota}
`geom_hex()` hace lo mismo con celdas hexagonales y muchos lo prefieren, pero
necesita el paquete `hexbin` instalado. `geom_bin2d()` viene con `ggplot2` y no
requiere nada más.
:::

La tercera es convertir una de las dos continuas en categórica con
`cut_width()`, y usar diagramas de caja:

```{r c13-21}
ggplot(pequenos, aes(x = quilate, y = precio)) +
  geom_boxplot(aes(group = cut_width(quilate, 0.1)))
```

Esta última tiene una ventaja sobre las otras dos: además de la tendencia,
enseña cómo cambia la **dispersión** del precio a medida que crece el quilate.

***

## Patrones y modelos

Un patrón es una pista de que dos variables están relacionadas. Cuando encuentres
uno, hazte estas preguntas antes de creértelo:

- ¿podría ser coincidencia, dado el número de observaciones?
- ¿qué tan fuerte es la relación?
- ¿qué otras variables podrían estar detrás?
- ¿cambia el patrón si miras subgrupos por separado?

La covariación es útil porque **reduce la incertidumbre**: si sabes el quilate,
sabes bastante sobre el precio. Un **modelo** es la herramienta que separa el
patrón del resto. Si ajustas el precio en función del quilate y luego miras lo
que sobra (los residuales), estás mirando el precio ya limpio del efecto del
tamaño, y ahí es donde por fin se ve que el corte `Ideal` sí vale más.

Ese es el tema del capítulo de modelos con `modelr`, más adelante en el libro.
Por ahora basta con quedarse con la idea: **el EDA hace las preguntas, el modelo
contesta la que quedó en pie.**

***

## Ejercicios del libro R4DS

Hacer los ejercicios de las siguientes secciones del libro en español:

- sección 7.3.4 (variación),
- sección 7.4.1 (valores faltantes),
- sección 7.5.1.1 (covariación: categórica y continua),
- sección 7.5.2.1 (dos variables categóricas),
- sección 7.5.3.1 (dos variables continuas).

***

## Actividades del capítulo

::: {.nota}
**Cómo se trabaja este capítulo.** Este capítulo se entrega en **dos actividades
independientes**, cada una pensada para hora y media entre leer y entregar.

- **Actividad 1, variación:** una variable a la vez. Se apoya en las secciones
  *Variación*, *Valores típicos*, *Valores inusuales* y *Valores faltantes*.
- **Actividad 2, covariación:** dos variables a la vez. Se apoya en las secciones
  *Covariación*, *Dos variables categóricas*, *Dos variables continuas* y
  *Patrones y modelos*.

Las dos se pueden trabajar **en pareja, dos personas**, pero cada estudiante
entrega su propio archivo y escribe en el encabezado con quién trabajó. Las
explicaciones en palabras las redacta cada quien por su cuenta.

Cada ejercicio se entrega con tres cosas: el **script**, el **resultado** (que la
gráfica o la tabla se vean) y una **explicación en palabras**. En un capítulo de
exploración la explicación es lo más importante: una gráfica sin lectura no
contesta nada. Los ejercicios usan `millas` y `paises` del paquete `datos`, no
`diamantes`, que es con lo que se enseña aquí.

Las hojas completas para entregar están en
`Ejercicios/Ejercicios_Capitulo_15_Actividad_1_variacion.Rmd` y
`Ejercicios/Ejercicios_Capitulo_15_Actividad_2_covariacion.Rmd`.
:::

### Actividad 1: variación

#### Ejercicio 1.1. Variación de una variable categórica

::: {.ejercicio}
Datos: `millas`. Cuenta los vehículos por `clase` con `count()`, ordena la tabla
de mayor a menor y haz la gráfica equivalente con `geom_bar()`.

**Verificación:** la tabla debe tener 7 filas, la suma de los conteos debe dar
234, y `suv` debe ser la clase más común.

**En palabras:** ¿por qué la tabla y la gráfica no son redundantes? Di algo que
se vea mejor en una y algo que se vea mejor en la otra, y por qué el desbalance
entre clases importa para todo lo que calcules después por clase.
:::

```{r c13-a1e1, eval=FALSE}
# Escribe tu código aquí
```

#### Ejercicio 1.2. El `binwidth` cambia la historia

::: {.ejercicio}
Datos: `paises`, solo el año 2007. Haz tres histogramas de `esperanza_de_vida`
con `binwidth` de 10, de 2 y de 0.5.

**Verificación:** los tres histogramas tienen que sumar 142 países.

**En palabras:** ¿cuál de los tres enseña que la distribución tiene **dos
grupos**? ¿Qué esconde el de intervalos anchos y qué inventa el de intervalos
muy finos? Escoge uno para una figura de informe y justifica el número.
:::

```{r c13-a1e2, eval=FALSE}
# Escribe tu código aquí
```

#### Ejercicio 1.3. Valores inusuales sin borrarlos

::: {.ejercicio}
Datos: `paises` de 2007, variable `pib_per_capita`. Haz un histograma, acércate
al eje vertical con `coord_cartesian()` hasta ver las barras de la cola derecha,
saca en una tabla los países que están en esa cola y calcula la media y la
mediana con ellos y sin ellos.

**Verificación:** tu tabla de países extremos debe tener menos de diez filas y
todas deben ser del año 2007.

**En palabras:** ¿son errores o son datos verdaderos? Justifica mirando cuáles
países son, no la forma del histograma. ¿Por qué se movió la media y por qué la
mediana casi no?
:::

```{r c13-a1e3, eval=FALSE}
# Escribe tu código aquí
```

#### Ejercicio 1.4. Sustituir por `NA`, no borrar la fila

::: {.ejercicio}
Datos: `millas`. Con `if_else()` y `between()`, crea `millas2` donde el valor de
`autopista` se sustituya por `NA_real_` cuando esté fuera del intervalo de 12 a
40 millas por galón.

**Verificación:** `millas2` debe seguir teniendo 234 filas, y `sum(is.na(...))`
debe decirte cuántos valores marcaste.

**En palabras:** compara el promedio de `autopista` con `na.rm = TRUE` y sin él.
¿Por qué es mejor esto que haber usado `filter()` para botar las filas?
:::

```{r c13-a1e4, eval=FALSE}
# Escribe tu código aquí
```

#### Ejercicio 1.5 (BONO). ¿La bimodalidad es real?

::: {.ejercicio}
Vuelve al histograma de `esperanza_de_vida` en `paises` de 2007 y sepáralo por
`continente` con `facet_wrap(~ continente)`.

**Verificación:** la suma de los paneles sigue siendo 142 países.

**En palabras:** ¿los dos grupos son un accidente del ancho del intervalo o
corresponden a continentes distintos? Un hueco en un histograma muchas veces
quiere decir que hay subpoblaciones distintas mezcladas en la misma tabla:
explica si es el caso aquí.
:::

```{r c13-a1e5, eval=FALSE}
# Escribe tu código aquí
```

***

### Actividad 2: covariación

#### Ejercicio 2.1. Una categórica y una continua

::: {.ejercicio}
Datos: `millas`. Haz un diagrama de caja de `autopista` según `clase`, y después
el mismo diagrama con las clases **ordenadas por la mediana** usando `reorder()`.

**Verificación:** `pickup` debe quedar en el extremo de las medianas más bajas.

**En palabras:** además de la mediana, ¿qué clase tiene la caja más **ancha**, y
qué significa eso? Una mediana alta con mucha dispersión, ¿es mejor o peor
noticia que una mediana un poco más baja pero consistente?
:::

```{r c13-a2e1, eval=FALSE}
# Escribe tu código aquí
```

#### Ejercicio 2.2. Dos variables categóricas

::: {.ejercicio}
Datos: `millas`, variables `clase` y `cilindros` (trátala como categórica con
`factor()`). Cuenta las combinaciones con `count()` y dibújalas de las dos
maneras del capítulo: con `geom_count()` y con `geom_tile()`.

**Verificación:** `cilindros` tiene 4 valores distintos, y no todas las
combinaciones de clase y cilindros existen.

**En palabras:** nombra dos combinaciones que **no aparecen** en los datos y
explica por qué tiene sentido que no existan. ¿Cuál de las dos gráficas enseña
mejor esos huecos?
:::

```{r c13-a2e2, eval=FALSE}
# Escribe tu código aquí
```

#### Ejercicio 2.3. Dos variables continuas

::: {.ejercicio}
Datos: `millas`, `cilindrada` contra `autopista`. Haz las tres versiones del
capítulo: puntos con `alpha`, `geom_bin2d()`, y diagramas de caja agrupando con
`cut_width(cilindrada, 1)`. Después calcula `cov()` y `cor()` entre las dos
variables.

**Verificación:** las tres gráficas tienen que enseñar la misma tendencia
general, y el signo de la covarianza tiene que coincidir con lo que se ve.

**En palabras:** describe la tendencia y di si es recta. ¿Cuál de las tres enseña
mejor la **dispersión** de `autopista` para un mismo tamaño de motor? ¿Y cuál
usarías para una presentación de cinco minutos? Son dos respuestas distintas.
Explica además por qué el número de `cor()` se puede interpretar y el de `cov()`
no, y qué se pierde si solo reportas la correlación y no enseñas la gráfica.
:::

```{r c13-a2e3, eval=FALSE}
# Escribe tu código aquí
```

#### Ejercicio 2.4. El patrón escondido en los subgrupos

::: {.ejercicio}
Sigue con `cilindrada` y `autopista` en `millas`, pero ahora colorea los puntos
por `clase` y sepáralos con `facet_wrap(~ clase)`.

**Verificación:** debe verse que la relación no es igual en todas las clases.

**En palabras:** ¿qué clase se sale de la tendencia general y por qué? Esta es la
misma situación del corte `Ideal` en `diamantes`: una tercera variable estaba
escondiendo el patrón. Explica cuál es aquí esa tercera variable, y fíjate en que
no es una columna de la tabla.
:::

```{r c13-a2e4, eval=FALSE}
# Escribe tu código aquí
```

#### Ejercicio 2.5 (BONO). Las tres técnicas en otro conjunto

::: {.ejercicio}
Datos: `paises` de 2007. Mira `pib_per_capita` contra `esperanza_de_vida` con un
diagrama de dispersión, y después colorea o separa por `continente`.

**Verificación:** son 142 países.

**En palabras:** ¿la relación es recta? ¿Dónde se aplana y qué significa eso? Con
lo que dice la sección *Patrones y modelos*, ¿podría haber una tercera variable
detrás? Nombra una candidata y di cómo la comprobarías.
:::

```{r c13-a2e5, eval=FALSE}
# Escribe tu código aquí
```
