# Análisis Exploratorio

Fecha de la última revisión
```{r c13-1, echo=FALSE}
knitr::opts_chunk$set(echo = TRUE, warning = FALSE, message = FALSE)

Sys.Date()
```

***

El tema proviene de los siguientes sitios.

English:
 <https://r4ds.had.co.nz/exploratory-data-analysis.html>
 
Español:
 <https://es.r4ds.hadley.nz/07-eda.html>
 
 
***

## Temas

 - Variación
 - Valores típicos y valores inusuales
 - Valores faltantes
 - Covariación
 - Patrones y modelos
 - Argumentos en ggplot2
 
***

## Paquetes

```{r c13-paquetes}
library(tidyverse)
library(datos)
```

***

## Términos importantes

Antes de empezar conviene tener claros cuatro términos, porque todo el capítulo
los usa:

- una **variable** es una cantidad, cualidad o propiedad que se puede medir
  (el quilate de un diamante, su color);
- un **valor** es el estado de esa variable cuando se mide (0.23 quilates,
  el color E);
- una **observación** es el conjunto de valores medidos en la misma unidad y en
  las mismas condiciones (un diamante, con todas sus medidas);
- en **datos tabulados** cada valor ocupa su propia celda, cada variable su
  propia columna y cada observación su propia fila.

***

## ¿Qué es el análisis exploratorio?

El análisis exploratorio de datos, o EDA por sus siglas en inglés, no es una
receta con pasos fijos: es un **ciclo de preguntas**. Uno se hace una pregunta
sobre los datos, la contesta con un resumen o con una gráfica rápida, y lo que
encuentra sugiere la próxima pregunta. Al principio las preguntas son malas,
porque todavía no se conocen los datos; después de veinte preguntas malas
aparecen las dos o tres buenas, que son las que valen.

Casi todas las preguntas del EDA se reducen a dos:

1. ¿Qué tipo de **variación** hay dentro de cada una de mis variables?
2. ¿Qué tipo de **covariación** hay entre mis variables?

Las gráficas de esta etapa son rápidas y feas a propósito. No son para publicar,
son para mirar. La gráfica bonita, con títulos y colores escogidos, viene
después, cuando ya se sabe qué se quiere enseñar.

::: {.historia}
El **análisis exploratorio de datos** (EDA) fue impulsado por **John W. Tukey**, quien publicó el libro *Exploratory Data Analysis* en 1977. Su idea: antes de probar hipótesis, hay que **mirar** los datos con gráficos sencillos para descubrir patrones, valores típicos y atípicos.
:::

::: {.funcion}
**`count()` y los `geom_*` de exploración**: resumir y visualizar.

- **`count(variable)`:** cuenta cuántas observaciones hay por categoría.
- **Una variable:** `geom_histogram()` / `geom_bar()` para ver su distribución.
- **Dos variables:** `geom_point()`, `geom_boxplot()`, `geom_count()`, `geom_tile()`, `geom_hex()` según los tipos.
:::

***
  
## Variación

La **variación** es la tendencia de una variable a cambiar de medición en
medición. Todo varía: si mides el mismo diamante dos veces con la misma balanza
obtendrás números ligeramente distintos, y si mides diamantes distintos las
diferencias serán mucho mayores. La forma de esa variación, es decir, cómo se
reparten los valores, es lo primero que hay que mirar.

### Una variable categórica

Con una variable categórica la pregunta es sencilla: ¿cuántas observaciones hay
en cada categoría? Se contesta de dos maneras, con una tabla y con una gráfica,
y conviene hacer las dos porque dicen cosas distintas.

```{r c13-2}
diamantes |> count(corte)

ggplot(diamantes, aes(x = corte)) +
  geom_bar()
```

Ya aparece algo que no era obvio: el corte `Ideal`, que es el mejor, es también
el **más común**. Esa es exactamente la clase de observación que abre una
pregunta nueva.

### Una variable continua

Con una variable continua hay que agrupar los valores en intervalos antes de
contarlos, y el ancho del intervalo (`binwidth`) cambia por completo lo que se
ve. No hay un ancho correcto: hay que probar varios.

```{r c13-3}
ggplot(diamantes, aes(x = quilate)) +
  geom_histogram(binwidth = 0.5)
```

Con intervalos de medio quilate se ve una distribución sesgada hacia la derecha
y poco más. Vale la pena mirar de cerca los diamantes pequeños, que son la
inmensa mayoría, con un intervalo mucho más fino:

```{r c13-4}
pequenos <- diamantes |> filter(quilate < 3)

ggplot(pequenos, aes(x = quilate)) +
  geom_histogram(binwidth = 0.01)
```

Ahora la gráfica cuenta otra historia: hay **picos** en los valores redondos
(0.3, 0.5, 0.7, 1.0 quilates) y muy pocos diamantes justo por debajo de cada uno.
Eso no es biología ni geología, es mercado: conviene cortar la piedra para que
llegue al número redondo. Con `binwidth = 0.5` ese patrón era invisible.

::: {.consejo}
Nunca te quedes con el primer histograma. Cambia el `binwidth` al menos tres
veces. Un intervalo muy ancho esconde los patrones; uno muy fino los ahoga en
ruido.
:::

::: {.funcion}
**`count()` y `cut_width()`**: contar por categoría y por intervalo.

- **`count(x)`:** tabla de frecuencias de una variable categórica; `count(x, y)` la hace para las combinaciones de dos.
- **`cut_width(x, ancho)`:** (ggplot2) corta una variable continua en intervalos del mismo ancho y devuelve una variable categórica.
- **Juntas:** `count(cut_width(quilate, 0.5))` es la versión en tabla de lo que el histograma enseña en gráfica.
:::

```{r c13-5}
diamantes |> count(cut_width(quilate, 0.5))
```

### Valores típicos

Frente a un histograma, las preguntas útiles son siempre las mismas:

- ¿cuáles valores son los más comunes, y por qué?
- ¿cuáles son raros, y eso encaja con lo que esperabas?
- ¿hay patrones raros, como picos regulares o huecos?
- si hay **grupos separados**, ¿en qué se distinguen las observaciones de cada
  grupo?

Un hueco en un histograma casi siempre significa una de dos cosas: o hay
subpoblaciones distintas mezcladas en la misma tabla, o el instrumento de
medición no puede producir esos valores.

### Valores inusuales

Los valores extremos a veces son errores de tecleo y a veces son el hallazgo del
estudio. En un histograma con muchas observaciones son difíciles de ver, porque
las barras que los contienen tienen altura casi cero:

```{r c13-6}
ggplot(diamantes, aes(x = tabla)) +
  geom_histogram(binwidth = 1)
```

La solución no es cambiar los datos sino **acercar la vista** al eje vertical:

```{r c13-7}
ggplot(diamantes, aes(x = tabla)) +
  geom_histogram(binwidth = 1) +
  coord_cartesian(ylim = c(0, 50))
```

Ahora sí se ven las barras diminutas de los extremos. El paso siguiente es
siempre mirar esas observaciones una por una:

```{r c13-8}
inusuales <- diamantes |> 
  filter(tabla < 50 | tabla > 70) |> 
  select(precio, quilate, corte, tabla) |> 
  arrange(tabla)

inusuales
```

::: {.funcion}
**`coord_cartesian()`**: acercar la vista sin tocar los datos.

- **`ylim = c(0, 50)`:** recorta lo que se **muestra** en el eje vertical.
- **Diferencia con `ylim()` o `scale_y_continuous(limits = ...)`:** esas dos **eliminan** las observaciones que quedan fuera antes de calcular la gráfica, y por eso pueden cambiar el resultado; `coord_cartesian()` solo mueve la ventana.
:::

::: {.advertencia}
No borres un valor inusual porque estorba. Primero averigua **por qué** es
inusual. Si es un error de captura documentado, se sustituye por `NA`; si no
sabes qué es, se reportan los dos análisis, con y sin él, y se dice en el texto
lo que cambia.
:::

***

## Valores faltantes

Cuando decides que un valor no es de fiar, tienes dos caminos. El primero es
descartar la fila entera con `filter()`, y casi nunca es buena idea: por un
valor sospechoso pierdes todas las demás medidas de esa observación. El segundo,
mejor, es sustituir **solo ese valor** por `NA` y quedarte con el resto de la
fila.

::: {.funcion}
**`between()` e `if_else()`**: marcar valores fuera de rango.

- **`between(x, min, max)`:** devuelve `TRUE` si el valor está dentro del intervalo, límites incluidos. Es más corto y más legible que `x >= min & x <= max`.
- **`if_else(condicion, valor_si, valor_no)`:** escoge entre dos valores. A diferencia de `ifelse()` de base R, respeta el tipo de dato, y por eso hay que escribir `NA_real_` (no `NA`) cuando la columna es numérica.
:::

```{r c13-9}
diamantes2 <- diamantes |> 
  mutate(tabla = if_else(between(tabla, 50, 70), tabla, NA_real_))

sum(is.na(diamantes2$tabla))
```

::: {.nota}
En R los valores faltantes se representan con `NA`. Funciones como `mean()` o `sum()` los propagan y devuelven `NA`, por eso conviene usar el argumento `na.rm = TRUE`.
:::

```{r c13-10}
mean(diamantes2$tabla)
mean(diamantes2$tabla, na.rm = TRUE)
```

Hay una pregunta que casi nadie se hace y que suele ser la más interesante:
**¿en qué se diferencian las observaciones que tienen el dato de las que no lo
tienen?** En `vuelos`, por ejemplo, un `NA` en el atraso de salida no es ruido:
significa que el vuelo se canceló.

```{r c13-11}
vuelos |> 
  mutate(cancelado = is.na(atraso_salida)) |> 
  count(cancelado)
```

::: {.historia}
La idea de que **el patrón de los datos que faltan es en sí mismo un dato** se
formalizó con **Donald B. Rubin** en 1976, en el artículo *Inference and missing
data*. De ahí vienen los términos que todavía se usan: faltantes completamente al
azar, faltantes al azar y faltantes no al azar. La diferencia importa: solo en el
primer caso quitar los `NA` deja el análisis intacto.
:::

***

## Covariación: una variable categórica y una continua

La **covariación** es la tendencia de dos o más variables a cambiar juntas. Con
una variable categórica y una continua, la primera idea es superponer las
distribuciones:

```{r c13-12}
ggplot(diamantes, aes(x = precio)) +
  geom_freqpoly(aes(color = corte), binwidth = 500)
```

Esta gráfica no sirve de mucho, y vale la pena entender por qué: las categorías
tienen tamaños muy distintos, así que las curvas altas son simplemente las
categorías con más diamantes. Para comparar **formas** hay que poner las curvas
en la misma escala, con la densidad en lugar del conteo:

```{r c13-13}
ggplot(diamantes, aes(x = precio, y = after_stat(density))) +
  geom_freqpoly(aes(color = corte), binwidth = 500)
```

Aun así, cinco curvas encimadas se leen mal. El diagrama de caja dice lo mismo
de forma mucho más compacta:

```{r c13-14}
ggplot(diamantes, aes(x = corte, y = precio)) +
  geom_boxplot()
```

Y aquí sale el resultado que sorprende a todo el mundo: **los diamantes de mejor
corte son, en promedio, los más baratos.** No es un error de los datos. Es una
pregunta nueva, y la respuesta está en el quilate, que es la variable que de
verdad manda en el precio.

Cuando la variable categórica no tiene un orden natural, conviene ordenarla por
la mediana antes de graficar, porque así la gráfica se lee de un vistazo:

```{r c13-15}
ggplot(diamantes, aes(x = reorder(color, precio, FUN = median), y = precio)) +
  geom_boxplot() +
  labs(x = "color, ordenado por la mediana del precio")
```

::: {.funcion}
**`geom_boxplot()` y `reorder()`**: comparar distribuciones entre grupos.

- **La caja** va del primer al tercer cuartil, y la línea de adentro es la **mediana**.
- **Los bigotes** llegan hasta la observación más lejana que esté a menos de 1.5 rangos intercuartiles de la caja; los puntos sueltos que quedan fuera son los valores extremos.
- **`reorder(categoria, valor, FUN = median)`:** reordena los niveles de la variable categórica según un resumen del valor, casi siempre la mediana.
:::

***

## Dos variables categóricas

Con dos categóricas hay que contar las combinaciones. `geom_count()` dibuja un
punto cuyo tamaño es el conteo:

```{r c13-16}
ggplot(diamantes, aes(x = corte, y = color)) +
  geom_count()
```

La alternativa es contar primero y colorear después. Esta versión suele leerse
mejor cuando hay muchas combinaciones:

```{r c13-17}
diamantes |> 
  count(color, corte) |> 
  ggplot(aes(x = color, y = corte)) +
  geom_tile(aes(fill = n))
```

::: {.consejo}
El ojo humano compara **tamaños** mejor que **colores**. Si la gráfica es para
decidir algo, `geom_count()` o una tabla de `count()` suelen ser más honestas que
un mapa de calor bonito.
:::

***

## Dos variables continuas

El diagrama de dispersión es la herramienta obvia, y con muchas observaciones es
también la que más engaña, porque los puntos se apilan unos encima de otros:

```{r c13-18}
ggplot(diamantes, aes(x = quilate, y = precio)) +
  geom_point()
```

Hay tres maneras de arreglarlo. La primera es hacer los puntos transparentes,
para que la densidad se vea como una mancha más oscura:

```{r c13-19}
ggplot(diamantes, aes(x = quilate, y = precio)) +
  geom_point(alpha = 1 / 100)
```

La segunda es dividir el plano en celdas y contar cuántos puntos cae en cada
una, igual que un histograma pero en dos dimensiones:

```{r c13-20}
ggplot(pequenos, aes(x = quilate, y = precio)) +
  geom_bin2d()
```

::: {.nota}
`geom_hex()` hace lo mismo con celdas hexagonales y muchos lo prefieren, pero
necesita el paquete `hexbin` instalado. `geom_bin2d()` viene con `ggplot2` y no
requiere nada más.
:::

La tercera es convertir una de las dos continuas en categórica con
`cut_width()`, y usar diagramas de caja:

```{r c13-21}
ggplot(pequenos, aes(x = quilate, y = precio)) +
  geom_boxplot(aes(group = cut_width(quilate, 0.1)))
```

Esta última tiene una ventaja sobre las otras dos: además de la tendencia,
enseña cómo cambia la **dispersión** del precio a medida que crece el quilate.

***

## Patrones y modelos

Un patrón es una pista de que dos variables están relacionadas. Cuando encuentres
uno, hazte estas preguntas antes de creértelo:

- ¿podría ser coincidencia, dado el número de observaciones?
- ¿qué tan fuerte es la relación?
- ¿qué otras variables podrían estar detrás?
- ¿cambia el patrón si miras subgrupos por separado?

La covariación es útil porque **reduce la incertidumbre**: si sabes el quilate,
sabes bastante sobre el precio. Un **modelo** es la herramienta que separa el
patrón del resto. Si ajustas el precio en función del quilate y luego miras lo
que sobra (los residuales), estás mirando el precio ya limpio del efecto del
tamaño, y ahí es donde por fin se ve que el corte `Ideal` sí vale más.

Ese es el tema del capítulo de modelos con `modelr`, más adelante en el libro.
Por ahora basta con quedarse con la idea: **el EDA hace las preguntas, el modelo
contesta la que quedó en pie.**

***

## Ejercicios del libro R4DS

Hacer los ejercicios de las siguientes secciones del libro en español:

- sección 7.3.4 (variación),
- sección 7.4.1 (valores faltantes),
- sección 7.5.1.1 (covariación: categórica y continua),
- sección 7.5.2.1 (dos variables categóricas),
- sección 7.5.3.1 (dos variables continuas).

***

## Ejercicios del capítulo

::: {.nota}
**Sobre los ejercicios de este capítulo.** Cada ejercicio se entrega con tres
cosas: el **script**, el **resultado** (que la gráfica o la tabla se vean) y una
**explicación en palabras**. En un capítulo de exploración la explicación es lo
más importante: una gráfica sin lectura no contesta nada. Los ejercicios usan
`millas` y `paises` del paquete `datos`, no `diamantes`, que es con lo que se
enseña aquí. La hoja completa para entregar está en
`Ejercicios/Ejercicios_Capitulo_15_exploratorio.Rmd`.
:::

### Ejercicio 1. Variación de una variable categórica

::: {.ejercicio}
Datos: `millas`. Cuenta los vehículos por `clase` con `count()` y haz la gráfica
equivalente con `geom_bar()`.

**Verificación:** la tabla debe tener 7 filas, la suma de los conteos debe dar
234, y `suv` debe ser la clase más común.

**En palabras:** ¿por qué la tabla y la gráfica no son redundantes? Di algo que
se vea mejor en una y algo que se vea mejor en la otra.
:::

```{r c13-ej1, eval=FALSE}
# Escribe tu código aquí
```

### Ejercicio 2. El `binwidth` cambia la historia

::: {.ejercicio}
Datos: `paises`, solo el año 2007. Haz tres histogramas de `esperanza_de_vida`
con `binwidth` de 10, de 2 y de 0.5.

**Verificación:** los tres histogramas tienen que sumar 142 países.

**En palabras:** ¿cuál de los tres enseña que la distribución tiene **dos
grupos**? ¿Qué esconde el de intervalos anchos y qué inventa el de intervalos
muy finos?
:::

```{r c13-ej2, eval=FALSE}
# Escribe tu código aquí
```

### Ejercicio 3. Valores inusuales sin borrarlos

::: {.ejercicio}
Datos: `paises` de 2007, variable `pib_per_capita`. Haz un histograma, acércate
al eje vertical con `coord_cartesian()` hasta ver las barras de la cola derecha,
y después saca en una tabla los países que están en esa cola.

**Verificación:** tu tabla de países extremos debe tener menos de diez filas y
todas deben ser del año 2007.

**En palabras:** ¿son errores o son datos verdaderos? Justifica mirando cuáles
países son. ¿Qué le pasaría a la media si los borraras, y por qué la mediana casi
no se movería?
:::

```{r c13-ej3, eval=FALSE}
# Escribe tu código aquí
```

### Ejercicio 4. Sustituir por `NA`, no borrar la fila

::: {.ejercicio}
Datos: `millas`. Con `if_else()` y `between()`, crea `millas2` donde el valor de
`autopista` se sustituya por `NA_real_` cuando esté fuera del intervalo de 12 a
40 millas por galón.

**Verificación:** `millas2` debe seguir teniendo 234 filas, y `sum(is.na(...))`
debe decirte cuántos valores marcaste.

**En palabras:** compara el promedio de `autopista` con `na.rm = TRUE` y sin él.
¿Por qué es mejor esto que haber usado `filter()` para botar las filas?
:::

```{r c13-ej4, eval=FALSE}
# Escribe tu código aquí
```

### Ejercicio 5. Covariación: categórica y continua

::: {.ejercicio}
Datos: `millas`. Haz un diagrama de caja de `autopista` según `clase`, con las
clases **ordenadas por la mediana** usando `reorder()`.

**Verificación:** `pickup` debe quedar en el extremo de las medianas más bajas.

**En palabras:** además de la mediana, ¿qué clase tiene la caja más **ancha**, y
qué significa eso? Una mediana alta con mucha dispersión, ¿es mejor o peor
noticia que una mediana un poco más baja pero consistente?
:::

```{r c13-ej5, eval=FALSE}
# Escribe tu código aquí
```

### Ejercicio 6. Dos variables categóricas

::: {.ejercicio}
Datos: `millas`, variables `clase` y `cilindros` (trátala como categórica).
Cuenta las combinaciones con `count()` y dibújalas de las dos maneras del
capítulo: con `geom_count()` y con `geom_tile()`.

**Verificación:** `cilindros` tiene 4 valores distintos, y no todas las
combinaciones de clase y cilindros existen.

**En palabras:** nombra dos combinaciones que **no aparecen** en los datos y
explica por qué tiene sentido que no existan.
:::

```{r c13-ej6, eval=FALSE}
# Escribe tu código aquí
```

### Ejercicio 7. Dos variables continuas

::: {.ejercicio}
Datos: `millas`, `cilindrada` contra `autopista`. Haz las tres versiones del
capítulo: puntos con `alpha`, `geom_bin2d()`, y diagramas de caja agrupando con
`cut_width(cilindrada, 1)`.

**Verificación:** las tres tienen que enseñar la misma tendencia general.

**En palabras:** ¿cuál de las tres enseña mejor la **dispersión** de `autopista`
para un mismo tamaño de motor? ¿Y cuál usarías para una presentación de cinco
minutos?
:::

```{r c13-ej7, eval=FALSE}
# Escribe tu código aquí
```

### Ejercicio 8 (BONO). El patrón que se esconde en los subgrupos

::: {.ejercicio}
Sigue con `cilindrada` y `autopista` en `millas`, pero ahora colorea los puntos
por `clase` o sepáralos con `facet_wrap(~ clase)`.

**Verificación:** debe verse que la relación no es igual en todas las clases.

**En palabras:** ¿hay alguna clase que se salga de la tendencia general? Esta es
la misma situación del corte `Ideal` en `diamantes`: una tercera variable estaba
escondiendo el patrón. Explica cuál es aquí esa tercera variable.
:::

```{r c13-ej8, eval=FALSE}
# Escribe tu código aquí
```
