# Pipes


Fecha de la última revisión
```{r echo=FALSE}

Sys.Date()
```

***

```{r, message=FALSE}
library(tidyverse)
library(magrittr) # El paquete de Pipe, se activa usando tidyverse
```

***

El tema proviene de los siguientes sitios.

English:
 <https://r4ds.had.co.nz/pipes.html>
 
Español:
 <https://es.r4ds.hadley.nz/>
 
 
***


## Temas: El paquete "magrittr" y sus funciones

Los pipes que vamos a evaluar son los siguientes:

 - %>%     "Pipe"
 - %!>%  "Eager Pipe"
 - %$%    "Exposition pipe"
 - %<>%   "Assignment pipe"

 - %T>%   "Tee Pipe"
 - %in%   "In Pipe"
 

Función básica para calcular el precio básico de diamantes por quilates 

```{r P1}
head(diamonds, n=3)

diamonds$Precio_q = diamonds$price/diamonds$carat # crear una nueva variable

head(diamonds, n=3)
```



```{r P2}
diamonds2 <- diamonds %>% 
  dplyr::mutate(price_per_carat = price / carat)
```

***

Calcular el promedio de precio por la calidad de los diamantes usando pipes

```{r P3}
diamonds %>% 
  group_by(cut) %>% 
  summarize(Precio_color= mean(price))
```


***

Calcular el promedio de precio por color de los diamantes usando pipes

```{r P4, eval=FALSE, echo=FALSE}
diamonds %>% 
  group_by(color) %>% 
  summarize(Precio_color= mean(price))
```






## %>% pipes


Un ejemplo básico del pipe

```{r P5}
car_data <- 
  mtcars %>%
  subset(hp > 100) %>%
  aggregate(. ~ cyl, data = ., FUN = . %>% mean %>% round(2)) %>%
  transform(kpl = mpg %>% multiply_by(0.4251)) %>%
  print
```


Un ejemplo sin usar el pipe para calcular la misma información

```{r P6}
car_data <- 
  transform(aggregate(. ~ cyl, 
                      data = subset(mtcars, hp > 100), 
                      FUN = function(x) round(mean(x), 2)), 
                      kpl = mpg*0.4251)

car_data
```




```{r P7}
car_data <- 
  mtcars %>%
  subset(hp > 100) %>%
  group_by(cyl) %>% 
  summarise(across(everything(), list(mean))) %>% 
  transform(kpl = mpg_1 %>% multiply_by(0.4251)) %>% 
  print


```








***


## Alternativas a los pipes
 - Pasos intermedios
 - Sobre escribir el original
 


***

## %$%
 
```{r P8}
library(magrittr)

#iris %>%
#  subset(Sepal.Length > mean(Sepal.Length)) |> 
#  cor(Sepal.Length, Sepal.Width)


iris %>%
  subset(Sepal.Length > mean(Sepal.Length)) %$%
 cor(Sepal.Length, Sepal.Width)

iris %>%
  subset(Sepal.Length > mean(Sepal.Length)) |> 
  summarize(corr= cor(Sepal.Length, Sepal.Width))

```
 
 
### Otro ejemplo de Pipe: %$%
 
```{r P9}
data.frame(z = rnorm(100)) %$% 
  ts.plot(z)

#data.frame(z = rnorm(100)) |>  
#  ts.plot(z)

#Para hacerlo la misma grafico con Tidyverse
z1=data.frame(z = rnorm(100)) 
library(data.table)
z1=data.table(z1)
z1$order= c(1:100)
z1|> 
  ggplot(aes(order, z))+
  geom_line()


```

*** 

## %<>%
  
  Pipe an object forward into a function or call expression and update the lhs object with the resulting value.
  
  lhs %<>% rhs
  
  
 - lhs : An object which serves both as the initial value and as target.

 - rhs : a function call using the magrittr semantics.
 

 
 
```{r P10}

# Example 1
head(iris)

head(iris$Sepal.Length %<>% sqrt)



# Example 2
x <- rnorm(100)
head(x, n=10)
x %<>% 
  abs %>% 
  sort

head(x, 20)
```
 
 
***

## %in% 

 - Filter for values specific values within a variable
 
 
```{r P11}

# Example 1
names(iris)
iris |> 
  filter(Species %in% c("setosa", "virginica")) |> 
  head()





```
 
***

## %T>%

The tee pipe, %T>%, is useful when a series of operations have a function that does not return any value. 

https://stackoverflow.com/questions/61196304/magrittr-tee-pipe-t-equivalent


 
```{r P12}
rnorm(200) %>%
matrix(ncol = 2) %T>%
plot %>%  # plot usually does not return anything. 
colSums
```
 
 
 
 
 
 
 
 