# Pipes


Fecha de la última revisión
```{r c14-1, echo=FALSE}
knitr::opts_chunk$set(echo = TRUE, warning = FALSE, message = FALSE)

Sys.Date()
```

***

```{r c14-2, message=FALSE}
library(tidyverse)
library(magrittr) # El paquete de Pipe, se activa usando tidyverse
```

***

El tema proviene de los siguientes sitios.

English:
 <https://r4ds.had.co.nz/pipes.html>
 
Español:
 <https://es.r4ds.hadley.nz/>
 
 
***


## Temas: El paquete "magrittr" y sus funciones

::: {.historia}
El operador pipe `%>%` fue creado por **Stefan Milton Bache** en el paquete **magrittr** (2014); el nombre juega con el cuadro de Magritte *«Ceci n'est pas une pipe»*. Fue tan popular que en 2021 R incorporó su propio pipe nativo `|>`. La idea: leer el código de izquierda a derecha, como una receta de pasos.
:::

 - Qué problema resuelve el pipe
 - Cómo funciona `%>%`: el resultado de la izquierda entra por la derecha
 - El marcador de posición `.`
 - El pipe nativo `|>` y en qué se diferencia de `%>%`
 - Los pipes especiales de magrittr: `%$%`, `%<>%`, `%T>%`
 - `%in%`, que no es un pipe
 - Cuándo **no** conviene usar un pipe

***

## ¿Qué problema resuelve el pipe?

Supón que quieres hacer cuatro cosas seguidas con una tabla: filtrarla, agruparla,
resumirla y ordenar el resultado. Sin pipe hay dos maneras de escribirlo, y las
dos son incómodas.

La primera es **anidar** las funciones, una dentro de otra:
`arrange(summarise(group_by(filter(tabla, ...), ...), ...), ...)`. Se lee de
adentro hacia afuera, al revés del orden en que ocurren las cosas, y basta un
paréntesis mal puesto para perder media hora.

La segunda es guardar **pasos intermedios**: `tabla1 <- filter(...)`,
`tabla2 <- group_by(tabla1, ...)`, y así. Se lee mejor, pero acaba llenando la
memoria de objetos que no interesan a nadie, con nombres como `tabla2` que en
dos semanas no significan nada.

El pipe resuelve las dos cosas a la vez: **pone los pasos en el orden en que
ocurren y no deja basura en el camino.** El código empieza a leerse como una
receta: toma la tabla, luego filtra, luego agrupa, luego resume.

Los operadores que vamos a evaluar son los siguientes. Los cinco primeros sí son
pipes; el último no lo es, aunque se escriba igual:

 - `%>%`  "Pipe": pasa el resultado de la izquierda como primer argumento de la derecha. Es el que se usa el 95 % de las veces.
 - `|>`   "Pipe nativo": lo mismo, pero viene con R y no necesita ningún paquete.
 - `%!>%` "Eager pipe", pipe impaciente: igual que `%>%`, pero calcula cada paso en el momento en vez de esperar. Solo importa cuando los pasos tienen efectos secundarios.
 - `%$%`  "Exposition pipe", pipe de exposición: expone las columnas de la tabla para poder nombrarlas sueltas, como en `cor(x, y)`.
 - `%<>%` "Assignment pipe", pipe de asignación: pasa el objeto **y guarda el resultado encima del original**. Peligroso, ver más abajo.
 - `%T>%` "Tee pipe", pipe en T: hace un paso de lado (dibujar, imprimir, guardar) y sigue pasando el objeto que entró, no el resultado.

Y el que **no** es un pipe:

 - `%in%` **no es un pipe.** Es el operador de **pertenencia**: contesta "¿este valor está en esta lista?" y devuelve `TRUE` o `FALSE`. Está aquí porque se escribe con signos de porcentaje a los lados, igual que los pipes, y por eso se confunde. Tiene su propia sección más abajo.

::: {.advertencia}
En R, **cualquier** operador escrito entre signos de porcentaje (`%algo%`) es un
operador definido por alguien, no necesariamente un pipe. Ya conoces otros dos que
no tienen nada que ver con encadenar: `%%` (el residuo de una división) y `%/%`
(la división entera), del capítulo de fechas y horas. Los signos de porcentaje
son solo la manera que tiene R de escribir operadores propios.
:::

::: {.funcion}
**Los pipes de magrittr**: encadenar operaciones.

- **`%>%` / `|>`:** pasa el resultado de la izquierda como primer argumento de la derecha.
- **`%$%`:** expone las columnas para usarlas por nombre (p. ej. `cor(x, y)`).
- **`%<>%`:** aplica y **reasigna** al objeto original.
- **`%T>%`:** ejecuta un paso "lateral" (como `plot`) y sigue pasando el objeto original.
:::

### Cómo funciona, exactamente

La regla es de una línea: **`x %>% f(y)` es lo mismo que `f(x, y)`.** Lo que está
a la izquierda del pipe entra como **primer argumento** de la función que está a
la derecha.

Eso funciona porque casi todas las funciones del tidyverse fueron diseñadas
pensándolo: `filter()`, `mutate()`, `group_by()`, `summarise()` y `arrange()`
reciben la tabla como primer argumento. Por eso encadenan tan bien.

¿Y cuando la función **no** recibe el dato en primer lugar? Para eso está el
marcador de posición, el punto `.`, que dice "ponlo aquí y no al principio":

```{r c14-punto, eval=FALSE}
# sin marcador: la tabla entra como primer argumento
paises %>% filter(anio == 2007)

# con marcador: lm() quiere la fórmula primero y los datos después
paises %>% lm(esperanza_de_vida ~ pib_per_capita, data = .)
```

::: {.consejo}
Lee el `%>%` en voz alta como **"y luego"**. `datos %>% filter(...) %>%
summarise(...)` se lee "toma los datos, y luego filtra, y luego resume". Si la
frase no tiene sentido en voz alta, el código tampoco lo va a tener.
:::

### `%>%` y `|>`: cuál usar

Desde la versión 4.1, R trae su **propio** pipe, `|>`, que no necesita ningún
paquete. Para el 95 % de lo que hacemos en el curso los dos son intercambiables.
Las diferencias que sí importan:

- **Necesita un paquete:** `%>%` sí (`magrittr`, que viene con `tidyverse`); el nativo no, es parte de R.
- **Marcador de posición:** `%>%` usa el punto `.` en cualquier posición; el nativo usa el guion bajo `_` y solo en un argumento **con nombre**.
- **Función sin paréntesis:** `x %>% sqrt` se permite; con el nativo hay que escribir siempre `sqrt()`.
- **Pipes especiales** (`%$%`, `%<>%`, `%T>%`): existen solo del lado de `magrittr`.

En la práctica: usa `|>` cuando puedas, porque es parte de R y siempre va a estar
ahí; usa `%>%` cuando necesites el punto o alguno de los pipes especiales de este
capítulo. En este libro vas a ver los dos, a veces en el mismo bloque, y no es un
error.

***


### Un primer ejemplo: con pipe y sin pipe

Los ejemplos que siguen usan los conjuntos en inglés que vienen con R y con
`ggplot2` (`diamonds`, `mtcars`, `iris`), no las versiones en español del paquete
`datos`. Es a propósito: casi toda la documentación de `magrittr` que vas a
encontrar en internet está escrita con estos mismos datos, y conviene que los
reconozcas.

Primero, la manera de siempre, sin pipe: se crea una columna nueva escribiendo el
nombre de la tabla tres veces en la misma línea.

Función básica para calcular el precio básico de diamantes por quilates 

```{r c14-3}
head(diamonds, n=3)

diamonds$Precio_q = diamonds$price/diamonds$carat # crear una nueva variable

head(diamonds, n=3)
```



Ahora lo mismo con pipe y `mutate()`. El nombre de la tabla aparece **una sola
vez**, y la línea dice lo que hace:

```{r c14-4}
diamonds2 <- diamonds %>% 
  dplyr::mutate(price_per_carat = price / carat)
```

::: {.nota}
`dplyr::mutate()` con los dos puntos dobles significa "la función `mutate()` del
paquete `dplyr`". No hace falta si ya activaste `tidyverse`, pero se usa cuando
dos paquetes tienen funciones con el mismo nombre y se quiere dejar claro cuál es.
:::

***

Calcular el promedio de precio por la calidad de los diamantes usando pipes

::: {.nota}
Desde la versión 4.1, R trae un pipe nativo `|>` que no requiere paquetes. El `%>%` proviene de `magrittr` y añade funciones extra como el marcador de posición `.`.
:::

```{r c14-5}
diamonds %>% 
  group_by(cut) %>% 
  summarize(Precio_color= mean(price))
```


***

Calcular el promedio de precio por color de los diamantes usando pipes

```{r c14-6, eval=FALSE, echo=FALSE}
diamonds %>% 
  group_by(color) %>% 
  summarize(Precio_color= mean(price))
```






## El ejemplo clásico de magrittr

Los tres bloques que siguen hacen exactamente lo mismo con `mtcars` y están aquí
para comparar. Vale la pena leerlos despacio, porque es el ejemplo con el que
`magrittr` se presentó al mundo.

Un ejemplo básico del pipe

```{r c14-7}
car_data <- 
  mtcars %>%
  subset(hp > 100) %>%
  aggregate(. ~ cyl, data = ., FUN = . %>% mean %>% round(2)) %>%
  transform(kpl = mpg %>% multiply_by(0.4251)) %>%
  print
```


Fíjate en dos cosas. Primero, `data = .`: `aggregate()` no recibe los datos en
primer lugar, así que hace falta el marcador de posición. Segundo,
`FUN = . %>% mean %>% round(2)`: una cadena de pipes que empieza con un punto no
es un cálculo, es una **función anónima**, una receta guardada para aplicarla
después a lo que llegue.

Ahora la misma cuenta escrita a la antigua, con las funciones anidadas:

Un ejemplo sin usar el pipe para calcular la misma información

```{r c14-8}
car_data <- 
  transform(aggregate(. ~ cyl, 
                      data = subset(mtcars, hp > 100), 
                      FUN = function(x) round(mean(x), 2)), 
                      kpl = mpg*0.4251)

car_data
```




Las dos dan el mismo resultado. La diferencia está en cómo se leen: la primera se
lee de arriba abajo en el orden en que ocurren las cosas; la segunda hay que
leerla de adentro hacia afuera, empezando por `subset()`, que está enterrado en
el centro.

Y una tercera versión, con las funciones de `dplyr` en vez de las de base R:

```{r c14-9}
car_data <- 
  mtcars %>%
  subset(hp > 100) %>%
  group_by(cyl) %>% 
  summarise(across(everything(), list(mean))) %>% 
  transform(kpl = mpg_1 %>% multiply_by(0.4251)) %>% 
  print


```








***


## Alternativas a los pipes

El pipe no es obligatorio y no siempre es la mejor opción. Las dos alternativas
son:

 - **Pasos intermedios.** Guardar cada paso en un objeto con nombre
   (`vuelos_limpios`, `resumen_por_mes`). Ocupa más líneas, pero deja el
   resultado de cada paso disponible para revisarlo, y eso es exactamente lo que
   hace falta cuando algo sale mal en el medio de una cadena larga.
 - **Sobre escribir el original.** Reasignar sobre el mismo nombre
   (`tabla <- filter(tabla, ...)`, y otra vez, y otra vez). Ahorra nombres, pero
   es peligroso: si corres una línea dos veces por accidente, ya no sabes en qué
   estado quedó la tabla, y hay que volver a leer los datos desde el principio.

::: {.consejo}
Cuándo **no** usar el pipe: cuando la cadena pasa de unos diez pasos (parte en
dos con un objeto intermedio bien nombrado); cuando hay varias entradas o varias
salidas, porque el pipe supone un solo objeto que viaja; y cuando estás
depurando, porque un objeto intermedio con nombre se puede mirar y un paso en el
medio de una cadena no.
:::
 


***

## `%$%`: el pipe de exposición

Algunas funciones no reciben una tabla: reciben **vectores sueltos**. `cor()` es
el ejemplo típico: quiere `cor(x, y)`, dos columnas, no un data frame. Con el
pipe normal eso no funciona, porque `cor()` recibiría la tabla entera.

El pipe de exposición `%$%` resuelve justo eso: **expone** las columnas de la
tabla para que se puedan nombrar directamente, sin escribir `tabla$columna` cada
vez.

::: {.funcion}
**`%$%`** (magrittr): expone las columnas de la tabla como si fueran objetos sueltos.

- **`tabla %$% cor(a, b)`** equivale a `cor(tabla$a, tabla$b)`.
- **Para qué sirve:** usar funciones de base R que esperan vectores (`cor()`, `t.test()`, `table()`, `ts.plot()`) dentro de una cadena de pipes.
- **Ojo:** solo funciona con `%>%`; el pipe nativo `|>` no tiene equivalente.
:::

En el bloque siguiente, las líneas comentadas son las que **no** funcionan, y
están ahí a propósito para que veas el contraste: con el pipe nativo `cor()`
recibiría la tabla completa y fallaría.

```{r c14-10}
library(magrittr)

#iris %>%
#  subset(Sepal.Length > mean(Sepal.Length)) |> 
#  cor(Sepal.Length, Sepal.Width)


iris %>%
  subset(Sepal.Length > mean(Sepal.Length)) %$%
 cor(Sepal.Length, Sepal.Width)

iris %>%
  subset(Sepal.Length > mean(Sepal.Length)) |> 
  summarize(corr= cor(Sepal.Length, Sepal.Width))

```
 
 
La segunda parte del bloque enseña la alternativa tidyverse: si en vez de `cor()`
usas `summarize()`, ya no hace falta exponer nada, porque `summarize()` sí sabe
buscar las columnas dentro de la tabla. Casi siempre hay una salida tidyverse que
evita `%$%`.

### Otro ejemplo de Pipe: %$%

`ts.plot()` es una función de base R que dibuja una serie de tiempo y espera un
vector, no una tabla: otro caso donde `%$%` es lo que hace falta. Después del
ejemplo viene la versión tidyverse de la misma gráfica, con `ggplot()`, donde
todo se resuelve dentro de la tabla.
 
```{r c14-11}
data.frame(z = rnorm(100)) %$% 
  ts.plot(z)

#data.frame(z = rnorm(100)) |>  
#  ts.plot(z)

#Para hacerlo la misma grafico con Tidyverse
z1=data.frame(z = rnorm(100)) 
library(data.table)
z1=data.table(z1)
z1$order= c(1:100)
z1|> 
  ggplot(aes(order, z))+
  geom_line()


```

*** 

## `%<>%`: el pipe de asignación

Este pipe hace dos cosas de un golpe: pasa el objeto a la función **y guarda el
resultado encima del objeto original**. Es decir, `x %<>% sqrt` es lo mismo que
escribir `x <- x %>% sqrt`.

  `lhs %<>% rhs`

 - `lhs`: el objeto, que sirve a la vez de **valor inicial** y de **destino**.

 - `rhs`: la llamada a la función, con la sintaxis de magrittr.

::: {.advertencia}
`%<>%` **modifica el objeto original y no hay manera de deshacerlo**. En el
Ejemplo 1 de abajo, la columna `Sepal.Length` de `iris` queda cambiada de verdad
en tu sesión: si vuelves a correr el bloque, le sacarás la raíz cuadrada otra vez,
y luego otra, sin ningún aviso. Por eso casi nunca se usa en un análisis de
verdad: rompe la regla de que correr el mismo script dos veces dé el mismo
resultado. Si necesitas el valor transformado, guárdalo en una **columna nueva**
con `mutate()`.
:::
 

 
 
```{r c14-12}

# Example 1
head(iris)

head(iris$Sepal.Length %<>% sqrt)



# Example 2
x <- rnorm(100)
head(x, n=10)
x %<>% 
  abs %>% 
  sort

head(x, 20)
```
 
 
***

## `%in%`: esto **no** es un pipe

`%in%` aparece en la lista del principio porque se escribe con signos de
porcentaje a los lados, igual que los pipes, pero no tiene nada que ver con
ellos. No pasa nada de la izquierda a la derecha: es un operador de
**pertenencia**, que contesta la pregunta "¿este valor está en esta lista?" y
devuelve `TRUE` o `FALSE`.

 - Sirve para filtrar por **varios valores específicos** de una variable a la vez.

::: {.funcion}
**`%in%`** (base R): pertenencia a un conjunto.

- **`x %in% c("a", "b")`** devuelve `TRUE` para cada elemento de `x` que sea `"a"` o `"b"`.
- **Para qué sirve:** sustituye a una cadena larga de `|`. En vez de `filter(d, sp == "a" | sp == "b" | sp == "c")`, se escribe `filter(d, sp %in% c("a", "b", "c"))`.
- **Ojo con los `NA`:** `NA %in% c(1, 2)` devuelve `FALSE`, no `NA`, que es lo contrario de lo que hacen casi todas las comparaciones en R.
:::

En el ejemplo se filtran dos especies de *Iris*, *Iris setosa* e
*Iris virginica*, dejando fuera la tercera.
 
 
```{r c14-13}

# Example 1
names(iris)
iris |> 
  filter(Species %in% c("setosa", "virginica")) |> 
  head()





```
 
***

## `%T>%`: el pipe en T

El pipe en T, `%T>%`, sirve cuando en medio de una cadena hay una función que
**no devuelve nada**, como `plot()`, `print()` o `write_csv()`. Con un pipe
normal la cadena se rompe ahí, porque el paso siguiente recibiría el `NULL` que
esa función devuelve.

`%T>%` hace el paso "de lado", como el palo corto de una T: ejecuta la función y
sigue pasando **el objeto que entró**, no el resultado.

::: {.funcion}
**`%T>%`** (magrittr): paso lateral dentro de una cadena.

- **`x %T>% plot() %>% colSums()`:** dibuja `x` y después le calcula las sumas de columna, todo en una cadena.
- **Cuándo se usa:** para dibujar, imprimir o guardar en medio de un análisis, sin cortarlo en dos.
- **Sin él** habría que guardar el objeto en una variable, dibujarlo, y volver a usarlo.
:::

Referencia:
<https://stackoverflow.com/questions/61196304/magrittr-tee-pipe-t-equivalent>


 
```{r c14-14}
rnorm(200) %>%
matrix(ncol = 2) %T>%
plot %>%  # plot usually does not return anything. 
colSums
```
 
 
 
 
 
 
 
 


***

## `%!>%`: el pipe impaciente

Aparece en la lista del principio y casi nunca hace falta, pero conviene saber
que existe. `%>%` es **perezoso**: no calcula un paso hasta que alguien necesita
su resultado. `%!>%`, añadido en magrittr 2.0, es **impaciente**: obliga a
calcular cada paso en el momento en que se escribe.

::: {.nota}
La diferencia solo se nota cuando los pasos tienen **efectos secundarios**, es
decir, cuando además de calcular hacen algo más: imprimir un mensaje, escribir un
archivo, avanzar un número al azar. Ahí el orden en que ocurren las cosas importa,
y `%!>%` lo garantiza. En un análisis normal, `%>%` y `%!>%` dan el mismo
resultado.
:::

***

## Ejercicios del capítulo

::: {.nota}
**Sobre los ejercicios de este capítulo.** Cada ejercicio se entrega con tres
cosas: el **script**, el **resultado** (que el bloque corra) y una **explicación
en palabras**. Los ejercicios usan `millas` y `paises` del paquete `datos`, en
español, y no `mtcars`, `iris` ni `diamonds`, que son los del capítulo. La hoja
completa para entregar está en `Ejercicios/Ejercicios_Capitulo_16_pipes.Rmd`.
:::

### Ejercicio 1. De adentro hacia afuera, a de arriba hacia abajo

::: {.ejercicio}
Este código anidado funciona pero es ilegible:

`arrange(summarise(group_by(filter(paises, anio == 2007), continente), esperanza_media = mean(esperanza_de_vida)), desc(esperanza_media))`

Reescríbelo con pipes, un paso por línea.

**Verificación:** tu tabla debe tener 5 filas, una por continente, y el mismo
orden que produce la versión anidada.

**En palabras:** ¿en qué orden hay que leer la versión anidada para entenderla?
¿Y la tuya?
:::

```{r c14-ej1, eval=FALSE}
# Escribe tu código aquí
```

### Ejercicio 2. El marcador de posición

::: {.ejercicio}
Datos: `paises` del año 2007. Ajusta un modelo lineal de `esperanza_de_vida` en
función de `pib_per_capita` **dentro de una cadena de pipes**, usando `lm()`.
`lm()` quiere la fórmula primero, así que vas a necesitar `data = .`.

**Verificación:** el coeficiente del `pib_per_capita` debe salir **positivo**.

**En palabras:** ¿qué habría pasado si escribieras `paises2007 %>% lm(...)` sin
el punto? Explica qué habría recibido `lm()` como primer argumento.
:::

```{r c14-ej2, eval=FALSE}
# Escribe tu código aquí
```

### Ejercicio 3. `%>%` y `|>` lado a lado

::: {.ejercicio}
Datos: `millas`. Escribe **la misma** cadena dos veces, una con `%>%` y otra con
`|>`: filtra los vehículos de 2008, agrupa por `clase`, calcula el promedio de
`autopista` y ordena de mayor a menor. Después intenta escribir `millas %>% nrow`
y `millas |> nrow` (sin paréntesis) y mira qué pasa.

**Verificación:** las dos cadenas deben dar exactamente la misma tabla; una de
las dos versiones de `nrow` sin paréntesis da error.

**En palabras:** ¿cuál de las dos falló y por qué? ¿Cuál de los dos pipes usarías
por defecto, y en qué caso cambiarías de opinión?
:::

```{r c14-ej3, eval=FALSE}
# Escribe tu código aquí
```

### Ejercicio 4. `%$%` con una función que quiere vectores

::: {.ejercicio}
Datos: `millas`. Calcula la correlación entre `cilindrada` y `autopista` de tres
maneras: con `cor(millas$cilindrada, millas$autopista)`, con `%$%`, y con
`summarise()` dentro de una cadena normal. Prueba también qué pasa si usas `%>%`
en vez de `%$%`.

**Verificación:** las tres maneras que funcionan dan el mismo número, negativo y
con valor absoluto mayor que 0.7.

**En palabras:** ¿qué mensaje da la versión con `%>%` y por qué? ¿Cuál de las
tres versiones que sí funcionan usarías en un análisis tuyo?
:::

```{r c14-ej4, eval=FALSE}
# Escribe tu código aquí
```

### Ejercicio 5. Por qué `%<>%` es peligroso

::: {.ejercicio}
Haz una copia: `millas_copia <- millas`. Aplícale
`millas_copia$autopista %<>% sqrt` y mira el resultado. Después **corre la misma
línea otra vez** y vuelve a mirar.

**Verificación:** `millas` sin tocar sigue igual, pero los valores de
`millas_copia` cambiaron **las dos veces**.

**En palabras:** explica por qué esto rompe la reproducibilidad de un script.
Escribe debajo la versión con `mutate()` que hace lo mismo sin ese problema.
:::

```{r c14-ej5, eval=FALSE}
# Escribe tu código aquí
```

### Ejercicio 6. `%T>%`, el paso de lado

::: {.ejercicio}
Datos: `millas`. En **una sola cadena**: toma `millas`, quédate con `cilindrada`
y `autopista`, dibuja el par con `plot()` en el medio de la cadena usando
`%T>%`, y termina calculando el promedio de las dos columnas con `colMeans()`.
Prueba primero con `%>%` en vez de `%T>%` para ver el error.

**Verificación:** con `%T>%` sale la gráfica **y** un vector de dos promedios.

**En palabras:** ¿qué recibió `colMeans()` cuando usaste `%>%`? ¿Por qué?
:::

```{r c14-ej6, eval=FALSE}
# Escribe tu código aquí
```

### Ejercicio 7 (BONO). `%in%` no es un pipe

::: {.ejercicio}
Datos: `paises` del año 2007. Filtra los países de tres continentes de dos
maneras: con `|` repetido tres veces, y con `%in%`. Después contesta con código:
¿qué devuelve `NA %in% c(1, 2)` y qué devuelve `NA == 1`?

**Verificación:** las dos maneras de filtrar dan la misma tabla.

**En palabras:** `%in%` se escribe como un pipe pero no lo es. Explica en una
oración qué hace realmente, y por qué la diferencia entre `NA %in% ...` y
`NA == ...` puede cambiar el resultado de un filtro.
:::

```{r c14-ej7, eval=FALSE}
# Escribe tu código aquí
```
