# Tibbles

Fecha de la última revisión
```{r c15-1, echo=FALSE}
knitr::opts_chunk$set(echo = TRUE, warning = FALSE, message = FALSE)

Sys.Date()
```

***

El tema proviene de los siguientes sitios.

English:
 <https://r4ds.had.co.nz/tibbles.html>
 
Español:
 <https://es.r4ds.hadley.nz/10-tibble.html>
 
 
***


## Temas: El paquete Tibble

::: {.historia}
Los `tibble` son la versión moderna del `data.frame` dentro del tidyverse: hacen menos «magia» automática (no cambian nombres ni tipos de columna) y ofrecen una impresión más legible en la consola.
:::

 - Por qué existe el tibble
 - Crear tablas: `tibble()`, `tribble()`, `as_tibble()`
 - Cómo se imprime un tibble, y cómo pedirle que imprima más
 - Las cuatro diferencias con el `data.frame` que de verdad importan
 - Sacar una columna: `$`, `[[`, `[` y el marcador `.`
 - Cuándo hay que volver a un `data.frame`

***

## ¿Por qué existe el tibble?

El `data.frame` es de 1990 y se diseñó cuando las tablas cabían en una pantalla.
Con los años se le fueron acumulando comportamientos que en su momento eran
cómodos y que hoy hacen perder tiempo:

- imprime la tabla **entera** en la consola, así que un archivo de 50 000 filas
  llena la pantalla y hay que subir a buscar el principio;
- hace **coincidencia parcial** de nombres: si le pides `df$a` y la única columna
  que empieza por "a" es `abc`, te la da sin avisar, y una errata pasa por buena;
- durante muchos años convertía el texto en factores por su cuenta, y arreglaba
  los nombres de columna sin decirlo;
- guarda **nombres de fila**, que son datos escondidos fuera de las columnas.

El `tibble` hace lo mismo que el `data.frame` pero **sin la magia**: imprime poco,
no adivina nombres, no cambia tipos y no guarda nombres de fila. Se queja cuando
hay algo raro en vez de arreglarlo en silencio, y eso es exactamente lo que uno
quiere de una herramienta de análisis.

::: {.nota}
Un tibble **es** un data frame: `is.data.frame(mi_tibble)` devuelve `TRUE`. Todo
lo que funciona con un data frame funciona con un tibble. Al revés no siempre,
y de eso trata la última sección del capítulo.
:::

  - as_tibble()

***  
  
## Crear un tibble

::: {.funcion}
**`tibble()`, `tribble()`, `as_tibble()`**: crear tablas modernas.

- **`tibble(col = valores, ...)`:** crea un tibble por columnas.
- **`tribble(~col1, ~col2, v, v, ...)`:** lo crea **fila por fila** (cómodo para tablas pequeñas escritas a mano).
- **`as_tibble(df)`:** convierte un `data.frame` en tibble.
:::

 - tibble()

`tibble()` construye la tabla **por columnas**: cada argumento es un vector, y
todos tienen que tener el mismo largo (o largo 1, que se repite). A diferencia de
`data.frame()`, no toca los nombres, no convierte el texto en factores y no
recicla vectores de largo raro.

 Crear un tibble con la siguiente información.  Una columna que tiene los valores del 1 al 8 que se llama "secuencia", una segunda columna que tiene los siguientes valores 23,26, 24,26,27, 11,20,21 que se llama edad y una tercera columna con la siguiente información, Jose, Maria, Carol, Moncho, Liz, Maria, Jorge, Miguel, que se llama Nombre 
 
::: {.consejo}
El bloque de abajo construye solo las **seis** primeras filas de las ocho que
pide el enunciado, y deja un `NA` en la última edad. Completarlo es el primer
ejercicio del capítulo.
:::

```{r c15-2}
library(tidyverse)
#library(datos)

tibble(
  secuencia = c(1:6),
  edad = c(23,26, 24,26,27, NA),
  nombre = c("Jose", "Maria", "Carol", "Moncho", "Liz", "Maria")
)

```
 
 
***

## Crear un tribble

`tribble()` construye la tabla **fila por fila**, que es como uno la escribiría a
mano en una libreta. Los nombres de las columnas van con una virgulilla delante
(`~secuencia`), y después vienen los valores en el mismo orden. Es la forma más
cómoda de meter en un script una tabla pequeña: los datos de un experimento, una
tabla de equivalencias, los códigos de las parcelas.

::: {.consejo}
Alinea los valores en columnas cuando escribas un `tribble()`. No cambia nada
para R, pero hace que un dato fuera de sitio salte a la vista.
:::

 - tribble()
 
 Haga un tribble con las primeras 3 líneas del tibble anterior
 
```{r c15-3}
tribble(
  ~secuencia, ~edad, ~nombre,
  1, 23, "Jose",
  2, 26, "Maria",
  3, 23, "Carol"
  
  
)
```


***

## tibble vs. data.frame

Los dos bloques siguientes construyen la misma tabla de 100 filas y la imprimen
de las dos maneras. Compara la salida: el tibble enseña **diez filas**, el tipo
de cada columna debajo del nombre (`<dttm>`, `<date>`, `<int>`, `<dbl>`, `<chr>`)
y una nota de cuántas filas quedaron sin imprimir. El data frame las suelta las
cien.

Esa línea con los tipos es la razón principal para preferir el tibble mientras se
explora: la mitad de los problemas de un análisis son una columna que uno creía
numérica y era texto, y aquí se ve sin tener que pedir nada.

```{r c15-4}
tb = tibble(
  a = lubridate::now() + runif(1e2) * 86400,
  b = lubridate::today() + runif(1e2) * 30,
  c = 1:100,
  d = runif(1e2),
  e = sample(letters, 1e2, replace = TRUE)
)
tb
df_tb=as.data.frame(tb)
df_tb

```



Cuando de verdad hacen falta más filas o más columnas, se piden:

::: {.funcion}
**`print()` en un tibble**: decidir cuánto se imprime.

- **`print(n = 4)`:** cuatro filas en vez de diez. `n = Inf` las imprime todas.
- **`width = Inf`:** todas las columnas, aunque no quepan a lo ancho.
- **`View(tabla)`:** abre la tabla completa en una ventana de RStudio, que casi siempre es lo que uno quería.
:::

```{r c15-5}
tb %>%
  print(n = 4, width = Inf)



lubridate::now()
lubridate::today()

```



- Para convertir un data frame en tibble se usa **`as_tibble()`**.

- Para convertir un tibble en data frame se usa **`as.data.frame()`**.

::: {.funcion}
**`as_tibble()` y `as.data.frame()`**: pasar de un formato al otro.

- **`as_tibble(df)`:** envuelve un data frame como tibble. No copia los datos ni los cambia; solo cambia cómo se imprime y cómo se comporta.
- **`as.data.frame(tb)`:** el camino de vuelta. Hace falta cuando una función vieja no acepta tibbles.
- **Ojo con los nombres de fila:** `as_tibble()` los **descarta**. Si los necesitas, guárdalos antes en una columna con `tibble::rownames_to_column()`.
:::


***


## Diferencias entre un tibble y un data frame

Son cuatro, y conviene tenerlas presentes porque explican casi todos los tropiezos
del principio.

**1. La impresión.**

- Tibbles tiene un buen método de impresión que muestra solo las primeras 10 filas y todas las columnas que caben en la pantalla.
- Tibbles no admite nombres de filas. Se eliminan al convertir a tibble o al crear subconjuntos:

**2. Operaciones aritméticas en tibbles.**

A diferencia de los data frame, los tibbles NO admiten operaciones aritméticas en todas las columnas: el resultado se fuerza silenciosamente a un data frame.

Es decir: multiplicar la tabla entera por 2 funciona, pero lo que sale ya no es
un tibble. No es un problema grave, pero sí explica por qué a veces una tabla
"deja de imprimirse bonito" en medio de un análisis. La manera correcta de hacer
aritmética sobre una tabla es columna por columna, con `mutate()`, como en el
segundo bloque. 




```{r c15-6}

tbl <- tibble(a = 1:3, b = 4:6)
result=tbl * 2

is_tibble(result)

is.data.frame(result)
```



```{r c15-7}

result2=tbl |> mutate(c=b*2)
result2
is_tibble(result2)

```


**3. Nada de coincidencias parciales.**

- Los tibbles también son más estrictos con `$`. Tibbles nunca realiza coincidencias parciales y generará una advertencia y devolverá `NULL` si la columna no existe:


```{r c15-8}
df <- data.frame(abc = 1)
df$a
#> [1] 1

df2 <- tibble(abc = 1)
df2$abc # el nombre completo: funciona igual en los dos
```

Ahora la comparación que importa. La misma errata, `$a` en vez de `$abc`, en las
dos clases de tabla:

```{r c15-8b, warning=TRUE}
df$a     # data.frame: adivina y devuelve 1, sin avisar
df2$a    # tibble: devuelve NULL y avisa
```

::: {.advertencia}
Este es el mejor argumento a favor del tibble. En un data frame, escribir mal el
nombre de una columna puede devolverte **otra columna** sin decir nada, y el
análisis sigue con la variable equivocada. El tibble te devuelve `NULL` y una
advertencia, así que el error aparece de inmediato.
:::

**4. Sacar una columna: `$`, `[[` y `[`.**

- Para extraer una columna de un tibble se usa `[[`. Es más seguro que `$` porque acepta el nombre como texto y nunca hace coincidencias parciales:

::: {.funcion}
**`$`, `[[` y `[`**: tres maneras de sacar datos de una tabla, y no dan lo mismo.

- **`tabla$columna`:** devuelve el **vector**. Cómodo, pero el nombre va escrito directamente en el código.
- **`tabla[["columna"]]`:** devuelve el **vector**. Acepta el nombre entre comillas o el número de posición, así que sirve dentro de una función o de un bucle.
- **`tabla["columna"]`:** con un solo corchete devuelve una **tabla de una columna**, no un vector. En un data frame, `df[, "columna"]` devuelve un vector; en un tibble devuelve un tibble, y esa diferencia rompe código viejo.
- **Dentro de un pipe de magrittr:** `tabla %>% .$columna` o `tabla %>% .[["columna"]]`, donde el punto es la tabla que viene por el pipe.
:::

## Selección de subconjuntos de datos

El bloque siguiente saca la misma columna de `vuelos` de cuatro maneras
distintas, dos directas y dos dentro de un pipe. Todas devuelven exactamente lo
mismo; están juntas para que reconozcas las cuatro cuando las veas en código
ajeno.

::: {.consejo}
En una cadena del tidyverse casi siempre es mejor `pull(columna)` que `.$columna`:
hace lo mismo, se lee mejor y funciona igual con el pipe nativo.
:::

```{r c15-9}
library(datos)

head(vuelos$salida_programada, n=20) 



vuelos[["salida_programada"]] |> head(n=20)

#Alternativas usar esta función dentro de pipe

vuelos %>% .$salida_programada |> head(n=20)

vuelos %>% .[["salida_programada"]] |> head(n=20)

vuelos %>% .[["atraso_salida"]] |> 
  head(n=20)

```


***

## Cuándo hay que volver a un `data.frame`

Casi todo el código de R moderno acepta tibbles sin problema. Los que no, son
paquetes viejos que suponen que `tabla[, "columna"]` devuelve un vector, o que
esperan nombres de fila. Cuando una función se queja de forma rara, la prueba
rápida es pasarle `as.data.frame(mi_tibble)` y ver si el problema desaparece.

::: {.historia}
El `data.frame` viene del lenguaje **S**, de los Laboratorios Bell, y pasó a R
casi sin cambios. El paquete **tibble** lo reescribió en 2016, dentro del
tidyverse liderado por **Hadley Wickham**, con una regla explícita: *"hacer menos
y quejarse más"*. La palabra `tibble` sale de cómo suena "tbl", la abreviatura
que ya usaba `dplyr` para sus tablas.
:::

***

## Ejercicios del libro R4DS

Hacer los ejercicios en la sección 10.5 del libro en español.




  
***

## Ejercicios del capítulo

::: {.nota}
**Sobre los ejercicios de este capítulo.** Cada ejercicio se entrega con tres
cosas: el **script**, el **resultado** (que el bloque corra) y una **explicación
en palabras**. Los ejercicios usan `millas` y `paises` del paquete `datos`, y
tablas que escribirás a mano, no `vuelos`, que es el conjunto del capítulo. La
hoja completa para entregar está en `Ejercicios/Ejercicios_Capitulo_17_tibbles.Rmd`.
:::

### Ejercicio 1. Completar el tibble

::: {.ejercicio}
El bloque del principio del capítulo construye solo seis de las ocho filas que
pedía el enunciado. Complétalo: `secuencia` del 1 al 8; `edad` con 23, 26, 24,
26, 27, 11, 20, 21; y `nombre` con Jose, Maria, Carol, Moncho, Liz, Maria, Jorge
y Miguel.

**Verificación:** tu tibble debe tener 8 filas y 3 columnas, y la línea de tipos
debe decir `<int>` o `<dbl>` para las dos primeras y `<chr>` para la tercera.

**En palabras:** ¿qué pasa si le das a una columna siete valores en vez de ocho?
Pruébalo en un bloque con `error=TRUE` y explica el mensaje. ¿Por qué **sí**
funciona si le das uno solo?
:::

```{r c15-ej1, eval=FALSE}
# Escribe tu código aquí
```

### Ejercicio 2. Una tabla escrita a mano

::: {.ejercicio}
Con `tribble()`, escribe una tabla de cuatro parcelas de campo con tres
columnas: `parcela` (texto), `n_plantas` (número entero) y `humedad` (texto:
"alta" o "baja"). Invéntate los valores.

**Verificación:** 4 filas, 3 columnas, y los tipos correctos en la línea de
tipos.

**En palabras:** ¿en qué situación preferirías `tribble()` a `tibble()`? Da un
ejemplo de tu propio trabajo o de la clase.
:::

```{r c15-ej2, eval=FALSE}
# Escribe tu código aquí
```

### Ejercicio 3. Ida y vuelta

::: {.ejercicio}
Convierte `millas` en data frame con `as.data.frame()`, guárdalo, y conviértelo
otra vez en tibble con `as_tibble()`. Comprueba las dos veces con `is_tibble()` y
con `is.data.frame()`.

**Verificación:** `is.data.frame()` da `TRUE` en los tres objetos;
`is_tibble()` solo en dos de los tres.

**En palabras:** ¿por qué `is.data.frame()` dice `TRUE` incluso para el tibble?
¿Qué relación hay entre las dos clases?
:::

```{r c15-ej3, eval=FALSE}
# Escribe tu código aquí
```

### Ejercicio 4. Imprimir lo justo

::: {.ejercicio}
Imprime `paises` de cuatro maneras: tal cual, con `print(n = 3)`, con
`print(n = Inf, width = Inf)` (no lo hagas dentro del documento final, es
enorme), y como data frame con `as.data.frame(paises)`.

**Verificación:** la impresión normal enseña 10 filas y dice cuántas quedaron
fuera.

**En palabras:** además del número de filas, ¿qué información te da el tibble que
el data frame no te da? ¿Por qué esa información ahorra tiempo al principio de un
análisis?
:::

```{r c15-ej4, eval=FALSE}
# Escribe tu código aquí
```

### Ejercicio 5. La errata que no avisa

::: {.ejercicio}
Crea `pais_df <- as.data.frame(paises)` y `pais_tb <- as_tibble(paises)`. En los
dos, pide la columna con el nombre **incompleto**: `$pib` en vez de
`$pib_per_capita`.

**Verificación:** una de las dos devuelve datos y la otra devuelve `NULL` con
una advertencia.

**En palabras:** imagina que esa línea está en el medio de un análisis de 200
líneas. ¿Cuál de los dos comportamientos prefieres y por qué? Este es el
argumento más fuerte del capítulo a favor del tibble: escríbelo con tus palabras.
:::

```{r c15-ej5, eval=FALSE}
# Escribe tu código aquí
```

### Ejercicio 6. `$`, `[[` y `[` no dan lo mismo

::: {.ejercicio}
Con `pais_tb` y `pais_df` del ejercicio anterior, saca la columna
`esperanza_de_vida` de cuatro maneras: con `$`, con `[["..."]]`, con
`["..."]` (un solo corchete) y con `[, "..."]`. Usa `class()` en cada resultado.

**Verificación:** dos de las cuatro devuelven un **vector** y las otras dos una
**tabla**, y `[, "..."]` no se comporta igual en el data frame que en el tibble.

**En palabras:** ¿cuál de las cuatro usarías dentro de una función que recibe el
nombre de la columna como texto? ¿Por qué esa diferencia de `[, "..."]` puede
romper un script viejo?
:::

```{r c15-ej6, eval=FALSE}
# Escribe tu código aquí
```

### Ejercicio 7 (BONO). Los nombres de fila se pierden

::: {.ejercicio}
`mtcars` guarda los modelos de carro en los **nombres de fila**, no en una
columna. Míralos con `rownames(mtcars)`, conviértelo con `as_tibble()` y vuelve a
mirar. Después hazlo bien con `tibble::rownames_to_column()`.

**Verificación:** el tibble hecho con `as_tibble()` tiene 11 columnas y ya no
sabes qué carro es cada fila; el hecho con `rownames_to_column()` tiene 12.

**En palabras:** ¿por qué el tibble decidió no guardar nombres de fila? Piensa en
qué son realmente esos nombres y en dónde deberían estar según lo que aprendiste
sobre datos ordenados.
:::

```{r c15-ej7, eval=FALSE}
# Escribe tu código aquí
```
