# Tibbles

Fecha de la última revisión
```{r c15-1, echo=FALSE}
knitr::opts_chunk$set(echo = TRUE, warning = FALSE, message = FALSE)

Sys.Date()
```

***

El tema proviene de los siguientes sitios.

English:
 <https://r4ds.had.co.nz/tibbles.html>

Español:
 <https://es.r4ds.hadley.nz/10-tibble.html>


***


## Temas: El paquete Tibble

::: {.historia}
Los `tibble` son la versión moderna del `data.frame` dentro del tidyverse: hacen menos «magia» automática (no cambian nombres ni tipos de columna) y ofrecen una impresión más legible en la consola.
:::

 - Por qué existe el tibble
 - Crear tablas: `tibble()`, `tribble()`, `as_tibble()`
 - Cómo se imprime un tibble, y cómo pedirle que imprima más
 - Las cuatro diferencias con el `data.frame` que de verdad importan
 - Sacar una columna: `$`, `[[`, `[` y el marcador `.`
 - Cuándo hay que volver a un `data.frame`

***

## Paquetes

```{r c15-paquetes}
library(tidyverse)
library(datos)
```

***

## ¿Por qué existe el tibble?

El `data.frame` es de 1990 y se diseñó cuando las tablas cabían en una pantalla.
Con los años se le fueron acumulando comportamientos que en su momento eran
cómodos y que hoy hacen perder tiempo:

- imprime la tabla **entera** en la consola, así que un archivo de 50 000 filas
  llena la pantalla y hay que subir a buscar el principio;
  

  
- hace **coincidencia parcial** de nombres: si le pides `df$a` y la única columna
  que empieza por "a" es `abc`, te la da sin avisar, y una errata pasa por buena;
- durante muchos años convertía el texto en factores por su cuenta, y arreglaba
  los nombres de columna sin decirlo;
- guarda **nombres de fila**, que son datos escondidos fuera de las columnas.

El `tibble` hace lo mismo que el `data.frame` pero **sin la magia**: imprime poco,
no adivina nombres, no cambia tipos y no guarda nombres de fila. Se queja cuando
hay algo raro en vez de arreglarlo en silencio, y eso es exactamente lo que uno
quiere de una herramienta de análisis.

::: {.nota}
Un tibble **es** un data frame: `is.data.frame(mi_tibble)` devuelve `TRUE`. Todo
lo que funciona con un data frame funciona con un tibble. Al revés no siempre,
y de eso trata la última sección del capítulo.
:::

***

## Crear un tibble

::: {.funcion}
**`tibble()`, `tribble()`, `as_tibble()`**: crear tablas modernas.

- **`tibble(col = valores, ...)`:** crea un tibble por columnas.
- **`tribble(~col1, ~col2, v, v, ...)`:** lo crea **fila por fila** (cómodo para tablas pequeñas escritas a mano).
- **`as_tibble(df)`:** convierte un `data.frame` en tibble.
:::

`tibble()` construye la tabla **por columnas**: cada argumento es un vector, y
todos tienen que tener el mismo largo (o largo 1, que se repite). A diferencia de
`data.frame()`, no toca los nombres, no convierte el texto en factores y no
recicla vectores de largo raro.

 Crear un tibble con la siguiente información.  Una columna que tiene los valores del 1 al 8 que se llama "secuencia", una segunda columna que tiene los siguientes valores 23,26, 24,26,27, 11,20,21 que se llama edad y una tercera columna con la siguiente información, Jose, Maria, Carol, Moncho, Liz, Maria, Jorge, Miguel, que se llama Nombre

::: {.consejo}
El bloque de abajo construye solo las **seis** primeras filas de las ocho que
pide el enunciado, y deja un `NA` en la última edad. Completarlo es el primer
ejercicio del capítulo.
:::

```{r c15-2}
tibble(
  secuencia = 1:6,
  edad      = c(23, 26, 24, 26, 27, NA),
  nombre    = c("Jose", "Maria", "Carol", "Moncho", "Liz", "Maria")
)
```

***

## Crear un tribble

`tribble()` construye la tabla **fila por fila**, que es como uno la escribiría a
mano en una libreta. Los nombres de las columnas van con una virgulilla delante
(`~secuencia`), y después vienen los valores en el mismo orden. Es la forma más
cómoda de meter en un script una tabla pequeña: los datos de un experimento, una
tabla de equivalencias, los códigos de las parcelas.

::: {.consejo}
Alinea los valores en columnas cuando escribas un `tribble()`. No cambia nada
para R, pero hace que un dato fuera de sitio salte a la vista.
:::

Haga un tribble con las primeras 3 líneas del tibble anterior

```{r c15-3}
tribble(
  ~secuencia, ~edad, ~nombre,
           1,    23, "Jose",
           2,    26, "Maria",
           3,    23, "Carol"
)
```


***

## tibble vs. data.frame

El bloque siguiente construye una tabla de 100 filas y la imprime de las dos
maneras. Compara la salida: el tibble enseña **diez filas**, el tipo de cada
columna debajo del nombre (`<dttm>`, `<date>`, `<int>`, `<dbl>`, `<chr>`) y una
nota de cuántas filas quedaron sin imprimir.

Esa línea con los tipos es la razón principal para preferir el tibble mientras se
explora: la mitad de los problemas de un análisis son una columna que uno creía
numérica y era texto, y aquí se ve sin tener que pedir nada.

El data frame no hace nada de eso. Si escribes `df_tb` a secas, te suelta las cien
filas de golpe. Por eso aquí va envuelto en `head()`, que es la manera corta de
decir "enséñame el principio y ya". Prueba una vez en tu consola a escribirlo sin
`head()`, para ver lo que te estás ahorrando, y no lo dejes así en ningún
documento que vayas a entregar.

```{r c15-4}
set.seed(2026)

tb <- tibble(
  a = lubridate::now() + runif(1e2) * 86400,
  b = lubridate::today() + runif(1e2) * 30,
  c = 1:100,
  d = runif(1e2),
  e = sample(letters, 1e2, replace = TRUE)
)

tb

df_tb <- as.data.frame(tb)

head(df_tb, n = 10)
```

::: {.funcion}
**`head()`, `tail()`, `slice_head()`, `slice_sample()` y `glimpse()`**: mirar una
tabla sin inundar la pantalla.

- **`head(tabla, n = 10)`:** las primeras `n` filas. Funciona igual con un vector.
- **`tail(tabla, n = 10)`:** las últimas. Es la forma rápida de comprobar que un archivo se leyó completo y no se cortó a la mitad.
- **`slice_head(tabla, n = 10)`:** la versión del tidyverse, que encaja en un pipe y respeta los grupos de `group_by()`.
- **`slice_sample(tabla, n = 10)`:** diez filas **al azar**. Muchas veces enseña más que las diez primeras, porque las primeras suelen venir ordenadas y no son representativas.
- **`glimpse(tabla)`:** una línea por columna, con el tipo y los primeros valores. Es lo mejor cuando hay muchas columnas y la impresión normal las corta a lo ancho.
:::

::: {.advertencia}
En un documento que vayas a entregar, **nunca** dejes un bloque que imprima una
tabla completa. Un data frame de 50 000 filas produce 50 000 líneas en el `.html`,
el archivo se vuelve pesadísimo y el lector no encuentra nada. Usa `head()`,
`glimpse()` o `print(n = ...)`. Y deja `View()` para cuando estés trabajando en
RStudio: abre la tabla en una ventana aparte y no imprime nada en el documento.
:::

::: {.nota}
El `set.seed(2026)` del principio del bloque fija el azar de `runif()` y de
`sample()`, para que la tabla salga igual cada vez que se construya el libro. Sin
esa línea, cada `knit` produciría números distintos.
:::


Cuando de verdad hacen falta más filas o más columnas, se piden:

::: {.funcion}
**`print()` en un tibble**: decidir cuánto se imprime.

- **`print(n = 4)`:** cuatro filas en vez de diez. `n = Inf` las imprime todas.
- **`width = Inf`:** todas las columnas, aunque no quepan a lo ancho.
- **`View(tabla)`:** abre la tabla completa en una ventana de RStudio, que casi siempre es lo que uno quería.
:::

```{r c15-5}
tb |>
  print(n = 4, width = Inf)
```

Y cuando lo que estorba no son las filas sino las **columnas**, la salida que
conviene es la de `glimpse()`, que gira la tabla y pone una línea por columna:

```{r c15-5b}
glimpse(tb)
```


- Para convertir un data frame en tibble se usa **`as_tibble()`**.

- Para convertir un tibble en data frame se usa **`as.data.frame()`**.

::: {.funcion}
**`as_tibble()` y `as.data.frame()`**: pasar de un formato al otro.

- **`as_tibble(df)`:** envuelve un data frame como tibble. No copia los datos ni los cambia; solo cambia cómo se imprime y cómo se comporta.
- **`as.data.frame(tb)`:** el camino de vuelta. Hace falta cuando una función vieja no acepta tibbles.
- **Ojo con los nombres de fila:** `as_tibble()` los **descarta**. Si los necesitas, guárdalos antes en una columna con `tibble::rownames_to_column()`.
:::


***


## Diferencias entre un tibble y un data frame

Son cuatro, y conviene tenerlas presentes porque explican casi todos los tropiezos
del principio.

**1. La impresión.**

- Tibbles tiene un buen método de impresión que muestra solo las primeras 10 filas y todas las columnas que caben en la pantalla.
- Tibbles no admite nombres de filas. Se eliminan al convertir a tibble o al crear subconjuntos:

**2. Operaciones aritméticas en tibbles.**

A diferencia de los data frame, los tibbles NO admiten operaciones aritméticas en todas las columnas: el resultado se fuerza silenciosamente a un data frame.

Es decir: multiplicar la tabla entera por 2 funciona, pero lo que sale ya no es
un tibble. No es un problema grave, pero sí explica por qué a veces una tabla
"deja de imprimirse bonito" en medio de un análisis. La manera correcta de hacer
aritmética sobre una tabla es columna por columna, con `mutate()`, como en el
segundo bloque.


```{r c15-6}
tbl <- tibble(a = 1:3, b = 4:6)

resultado <- tbl * 2

is_tibble(resultado)
is.data.frame(resultado)
```


```{r c15-7}
resultado2 <- tbl |> mutate(c = b * 2)

resultado2

is_tibble(resultado2)
```


**3. Nada de coincidencias parciales.**

- Los tibbles también son más estrictos con `$`. Tibbles nunca realiza coincidencias parciales y generará una advertencia y devolverá `NULL` si la columna no existe:


```{r c15-8}
df <- data.frame(abc = 1)
df2 <- tibble(abc = 1)

df$abc    # el nombre completo: funciona igual en los dos
df2$abc
```

Ahora la comparación que importa. La misma errata, `$a` en vez de `$abc`, en las
dos clases de tabla:

```{r c15-8b, warning=TRUE}
df$a     # data.frame: adivina y devuelve 1, sin avisar
df2$a    # tibble: devuelve NULL y avisa
```

::: {.advertencia}
Este es el mejor argumento a favor del tibble. En un data frame, escribir mal el
nombre de una columna puede devolverte **otra columna** sin decir nada, y el
análisis sigue con la variable equivocada. El tibble te devuelve `NULL` y una
advertencia, así que el error aparece de inmediato.
:::

**4. Sacar una columna: `$`, `[[` y `[`.**

- Para extraer una columna de un tibble se usa `[[`. Es más seguro que `$` porque acepta el nombre como texto y nunca hace coincidencias parciales:

::: {.funcion}
**`$`, `[[` y `[`**: tres maneras de sacar datos de una tabla, y no dan lo mismo.

- **`tabla$columna`:** devuelve el **vector**. Cómodo, pero el nombre va escrito directamente en el código.
- **`tabla[["columna"]]`:** devuelve el **vector**. Acepta el nombre entre comillas o el número de posición, así que sirve dentro de una función o de un bucle.
- **`tabla["columna"]`:** con un solo corchete devuelve una **tabla de una columna**, no un vector. En un data frame, `df[, "columna"]` devuelve un vector; en un tibble devuelve un tibble, y esa diferencia rompe código viejo.
- **Dentro de un pipe de magrittr:** `tabla %>% .$columna` o `tabla %>% .[["columna"]]`, donde el punto es la tabla que viene por el pipe.
:::

## Selección de subconjuntos de datos

El bloque siguiente saca la misma columna de `vuelos` de cuatro maneras
distintas, dos directas y dos dentro de un pipe, más la que conviene usar. Todas
devuelven exactamente lo mismo; están juntas para que reconozcas las cinco cuando
las veas en código ajeno.

Fíjate en que cada una termina en `head(n = 5)`. La columna `salida_programada`
tiene más de 300 000 valores: sin ese `head()` el documento quedaría inservible.

::: {.consejo}
En una cadena del tidyverse casi siempre es mejor `pull(columna)` que `.$columna`:
hace lo mismo, se lee mejor y funciona igual con el pipe nativo.
:::

```{r c15-9}
# las dos formas directas
vuelos$salida_programada |> head(n = 5)
vuelos[["salida_programada"]] |> head(n = 5)

# las dos formas dentro de un pipe de magrittr
vuelos %>% .$salida_programada %>% head(n = 5)
vuelos %>% .[["salida_programada"]] %>% head(n = 5)

# y la que conviene usar de verdad
vuelos |> pull(salida_programada) |> head(n = 5)
```


***

## Cuándo hay que volver a un `data.frame`

Casi todo el código de R moderno acepta tibbles sin problema. Los que no, son
paquetes viejos que suponen que `tabla[, "columna"]` devuelve un vector, o que
esperan nombres de fila. Cuando una función se queja de forma rara, la prueba
rápida es pasarle `as.data.frame(mi_tibble)` y ver si el problema desaparece.

::: {.historia}
El `data.frame` viene del lenguaje **S**, de los Laboratorios Bell, y pasó a R
casi sin cambios. El paquete **tibble** lo reescribió en 2016, dentro del
tidyverse liderado por **Hadley Wickham**, con una regla explícita: *"hacer menos
y quejarse más"*. La palabra `tibble` sale de cómo suena "tbl", la abreviatura
que ya usaba `dplyr` para sus tablas.
:::

***

## Ejercicios del libro R4DS

Hacer los ejercicios en la sección 10.5 del libro en español.



***

## Ejercicios del capítulo

::: {.nota}
**Sobre los ejercicios de este capítulo.** Cada ejercicio se entrega con tres
cosas: el **script**, el **resultado** (que el bloque corra) y una **explicación
en palabras**. Los ejercicios usan `millas` y `paises` del paquete `datos`, y
tablas que escribirás a mano, no `vuelos`, que es el conjunto del capítulo. La
hoja completa para entregar está en `Ejercicios/Ejercicios_Capitulo_17_tibbles.Rmd`.
:::

### Ejercicio 1. Completar el tibble

::: {.ejercicio}
El bloque del principio del capítulo construye solo seis de las ocho filas que
pedía el enunciado. Complétalo: `secuencia` del 1 al 8; `edad` con 23, 26, 24,
26, 27, 11, 20, 21; y `nombre` con Jose, Maria, Carol, Moncho, Liz, Maria, Jorge
y Miguel.

**Verificación:** tu tibble debe tener 8 filas y 3 columnas, y la línea de tipos
debe decir `<int>` o `<dbl>` para las dos primeras y `<chr>` para la tercera.

**En palabras:** ¿qué pasa si le das a una columna siete valores en vez de ocho?
Pruébalo en un bloque con `error=TRUE` y explica el mensaje. ¿Por qué **sí**
funciona si le das uno solo?
:::

```{r c15-ej1, eval=FALSE}
# Escribe tu código aquí
```

### Ejercicio 2. Una tabla escrita a mano

::: {.ejercicio}
Con `tribble()`, escribe una tabla de cuatro parcelas de campo con tres
columnas: `parcela` (texto), `n_plantas` (número entero) y `humedad` (texto:
"alta" o "baja"). Invéntate los valores.

**Verificación:** 4 filas, 3 columnas, y los tipos correctos en la línea de
tipos.

**En palabras:** ¿en qué situación preferirías `tribble()` a `tibble()`? Da un
ejemplo de tu propio trabajo o de la clase.
:::

```{r c15-ej2, eval=FALSE}
# Escribe tu código aquí
```

### Ejercicio 3. Ida y vuelta

::: {.ejercicio}
Convierte `millas` en data frame con `as.data.frame()`, guárdalo, y conviértelo
otra vez en tibble con `as_tibble()`. Comprueba las dos veces con `is_tibble()` y
con `is.data.frame()`.

**Verificación:** `is.data.frame()` da `TRUE` en los tres objetos;
`is_tibble()` solo en dos de los tres.

**En palabras:** ¿por qué `is.data.frame()` dice `TRUE` incluso para el tibble?
¿Qué relación hay entre las dos clases?
:::

```{r c15-ej3, eval=FALSE}
# Escribe tu código aquí
```

### Ejercicio 4. Imprimir lo justo

::: {.ejercicio}
Imprime `paises` de cuatro maneras: tal cual, con `print(n = 3)`, con
`print(n = Inf, width = Inf)` (no lo hagas dentro del documento final, es
enorme), y como data frame con `as.data.frame(paises)`.

**Verificación:** la impresión normal enseña 10 filas y dice cuántas quedaron
fuera.

**En palabras:** además del número de filas, ¿qué información te da el tibble que
el data frame no te da? ¿Por qué esa información ahorra tiempo al principio de un
análisis?
:::

```{r c15-ej4, eval=FALSE}
# Escribe tu código aquí
```

### Ejercicio 5. La errata que no avisa

::: {.ejercicio}
Crea `pais_df <- as.data.frame(paises)` y `pais_tb <- as_tibble(paises)`. En los
dos, pide la columna con el nombre **incompleto**: `$pib` en vez de
`$pib_per_capita`.

**Verificación:** una de las dos devuelve datos y la otra devuelve `NULL` con
una advertencia.

**En palabras:** imagina que esa línea está en el medio de un análisis de 200
líneas. ¿Cuál de los dos comportamientos prefieres y por qué? Este es el
argumento más fuerte del capítulo a favor del tibble: escríbelo con tus palabras.
:::

```{r c15-ej5, eval=FALSE}
# Escribe tu código aquí
```

### Ejercicio 6. `$`, `[[` y `[` no dan lo mismo

::: {.ejercicio}
Con `pais_tb` y `pais_df` del ejercicio anterior, saca la columna
`esperanza_de_vida` de cuatro maneras: con `$`, con `[["..."]]`, con
`["..."]` (un solo corchete) y con `[, "..."]`. Usa `class()` en cada resultado.

**Verificación:** dos de las cuatro devuelven un **vector** y las otras dos una
**tabla**, y `[, "..."]` no se comporta igual en el data frame que en el tibble.

**En palabras:** ¿cuál de las cuatro usarías dentro de una función que recibe el
nombre de la columna como texto? ¿Por qué esa diferencia de `[, "..."]` puede
romper un script viejo?
:::

```{r c15-ej6, eval=FALSE}
# Escribe tu código aquí
```

### Ejercicio 7 (BONO). Los nombres de fila se pierden

::: {.ejercicio}
`mtcars` guarda los modelos de carro en los **nombres de fila**, no en una
columna. Míralos con `rownames(mtcars)`, conviértelo con `as_tibble()` y vuelve a
mirar. Después hazlo bien con `tibble::rownames_to_column()`.

**Verificación:** el tibble hecho con `as_tibble()` tiene 11 columnas y ya no
sabes qué carro es cada fila; el hecho con `rownames_to_column()` tiene 12.

**En palabras:** ¿por qué el tibble decidió no guardar nombres de fila? Piensa en
qué son realmente esos nombres y en dónde deberían estar según lo que aprendiste
sobre datos ordenados.
:::

```{r c15-ej7, eval=FALSE}
# Escribe tu código aquí
```
