# Tibbles

Fecha de la ultima revisión
```{r echo=FALSE}
knitr::opts_chunk$set(echo = TRUE, warning = FALSE, message = FALSE)

Sys.Date()
```

***

El tema proviene de los siguientes sitios.

English:
 <https://r4ds.had.co.nz/tibbles.html>
 
Español:
 <https://es.r4ds.hadley.nz/10-tibble.html>
 
 
***


## Temas: El paquete Tibble

  - as_tibble()

***  
  
## Crear un tibble

 - tibble()
 
 Crear un tibble con la siguiente información.  Una columna que tiene los valores del 1 al 8 que se llama "secuencia", una segunda columna que tiene los siguientes valores 23,26, 24,26,27, 11,20,21 que se llama edad y una tercera columna con la siguiente información, Jose, Maria, Carol, Moncho, Liz, Maria, Jorge, Miguel, que ser llama Nombre 
 
```{r T1}
library(tidyverse)
#library(datos)

tibble(
  secuencia = c(1:6),
  edad = c(23,26, 24,26,27, NA),
  nombre = c("Jose", "Maria", "Carol", "Moncho", "Liz", "Maria")
)

```
 
 
***

## Crear un tribble

 - tribble()
 
 Haga un tribble con las primera 3 lineas del tibble anterior
 
```{r T2}
tribble(
  ~secuencia, ~edad, ~nombre,
  1, 23, "Jose",
  2, 26, "Maria",
  3, 23, "Carol"
  
  
)
```


***

## tibble vs. data.frame


```{r T3}
tb = tibble(
  a = lubridate::now() + runif(1e2) * 86400,
  b = lubridate::today() + runif(1e2) * 30,
  c = 1:100,
  d = runif(1e2),
  e = sample(letters, 1e2, replace = TRUE)
)
tb
df_tb=as.data.frame(tb)
df_tb

```



```{r T4}
tb %>%
  print(n = 4, width = Inf)



lubridate::now()
lubridate::today()

```



- To convert a data frame to a tibble use **as.tibble**

- To convert a tibble to a data frame use **as.data.frame**


***


## Diferencias entre un tibble y un data frame.



- Tibbles tiene un buen método de impresión que muestra solo las primeras 10 filas y todas las columnas que caben en la pantalla.
- Tibbles no admite nombres de filas. Se eliminan al convertir a tibble o al crear subconjuntos:

Operaciones aritméticas en tibbles

A diferencia de los data frame, los tibbles NO admiten operaciones aritméticas en todas las columnas. El resultado \ fuerza silenciosamente a un data frame. 




```{r T5}

tbl <- tibble(a = 1:3, b = 4:6)
result=tbl * 2

is_tibble(result)

is.data.frame(result)
```



```{r T6}

result2=tbl |> mutate(c=b*2)
result2
is_tibble(result2)

```


- Los tibbles también son más estrictos con $. Tibbles nunca realiza coincidencias parciales y generará una advertencia y devolverá NULL si la columna no existe:


```{r T7}
df <- data.frame(abc = 1)
df$a
#> [1] 1

df2 <- tibble(abc = 1)
df2$abc # nota el error
```

- Para extraer una columna de un tibble, use [[. Esto es más seguro que $ porque nunca realiza coincidencias parciales:

## Selección de subconjuntos de datos

```{r T8}
library(datos)

head(vuelos$salida_programada, n=20) 



vuelos[["salida_programada"]] |> head(n=20)

#Alternativas usar esta función dentro de pipe

vuelos %>% .$salida_programada |> head(n=20)

vuelos %>% .[["salida_programada"]] |> head(n=20)

vuelos %>% .[["atraso_salida"]] |> 
  head(n=20)

```


1.  **Ejercicios**:

Hacer los ejercicios en la sección 10.5 del libro en español




  