# Datos Ordenados


```{r c17-1, echo=FALSE}
knitr::opts_chunk$set(echo = TRUE, warning = FALSE, message = FALSE)

Sys.Date()
```

***

El tema proviene de los siguientes sitios.

English:
 <https://r4ds.had.co.nz/tidy-data.html>
 
Español:
 <https://es.r4ds.hadley.nz/12-tidy.html>
 
 
***

## Temas: Datos Ordenados

 - Las tres reglas de los datos ordenados
 - Por qué conviene ordenarlos, aunque cueste trabajo
 - `pivot_longer()`: de ancho a largo
 - `pivot_wider()`: de largo a ancho
 - `separate()` y `unite()`: partir y juntar columnas
 - Valores faltantes implícitos y explícitos

***

## Paquetes

```{r c17-paquetes}
library(tidyverse)
library(datos)
```

***

## Las tres reglas

::: {.nota}
Datos ordenados (tidy data): cada variable es una columna, cada observación es una fila y cada valor ocupa su propia celda. Con este formato el tidyverse trabaja de forma más natural.
:::

Las tres reglas están relacionadas: si cumples dos, la tercera sale sola. En la
práctica se reducen a dos instrucciones:

1. **Pon cada conjunto de datos en su propia tabla.**
2. **Pon cada variable en su propia columna.**

Lo difícil no es la definición, es reconocer **cuál es la variable** en un
conjunto concreto. Y eso depende de la pregunta: en una tabla de mediciones
repetidas, ¿la variable es "el peso" o son "el peso en enero" y "el peso en
julio"? Casi siempre la respuesta correcta es la primera, y la fecha es otra
variable.

::: {.historia}
El concepto de *tidy data* (datos ordenados) fue formalizado por **Hadley Wickham** en un influyente artículo de 2014. La idea (una variable por columna, una observación por fila) unificó la forma de preparar datos para el análisis.
:::

### ¿Por qué molestarse?

Ordenar una tabla da trabajo y no produce ningún resultado nuevo, así que la
pregunta es legítima. Hay dos razones.

La primera es **consistencia**: si todos los conjuntos tienen la misma forma, las
herramientas que aprendiste sirven para todos. No hay que reaprender nada al
cambiar de proyecto.

La segunda es que R **trabaja por columnas**. `mutate()` opera sobre una columna
entera, `group_by()` agrupa por los valores de una columna, `ggplot()` mapea una
columna a un eje. Cuando la variable que te interesa está repartida entre cinco
columnas, ninguna de esas herramientas sirve: no puedes agrupar por "el año" si
el año es el nombre de la columna en vez de un valor.

***

## Las cinco tablas del ejemplo

Los cinco conjuntos siguientes contienen **exactamente la misma información**:
casos de tuberculosis y población de tres países en 1999 y en 2000. Lo único que
cambia es la forma. Míralos con calma antes de seguir: solo uno de ellos está
ordenado.

```{r c17-2}
tabla1

tabla2

tabla3

tabla4a

tabla4b
```

La respuesta es `tabla1`: tiene cuatro columnas (`pais`, `anio`, `casos`,
`poblacion`) y cada una es una variable. Las otras cuatro están mal, cada una a
su manera:

- **`tabla2`** mete dos variables distintas (`casos` y `población`) en una sola
  columna de valores, y usa otra columna para decir cuál es cuál. Cada
  observación quedó partida en dos filas.
- **`tabla3`** guarda dos valores en la misma celda: `745/19987071` es texto, no
  un número, y no se puede dividir ni graficar.
- **`tabla4a`** y **`tabla4b`** usan los **años como nombres de columna**. El año
  es una variable y está escondido en la cabecera. Además hacen falta dos tablas
  para lo que debería ser una.

::: {.consejo}
Una señal casi infalible de que una tabla no está ordenada: los nombres de las
columnas son **valores** (`1999`, `2000`, `enero`, `febrero`, `control`,
`tratamiento`) en vez de nombres de variables.
:::

Con `tabla1`, calcular la tasa de casos por cada diez mil habitantes es una línea:

```{r c17-3}
tabla1 |> 
  mutate(tasa = casos / poblacion * 10000)
```

Con cualquiera de las otras cuatro, hay que ordenarlas primero. De eso trata el
resto del capítulo.

***

## El paquete tidyr

::: {.consejo}
Las funciones `pivot_longer()` y `pivot_wider()` de `tidyr` son las herramientas principales para pasar los datos entre el formato ancho y el formato largo.
:::

::: {.funcion}
**`pivot_longer()`** y **`pivot_wider()`** (tidyr): cambiar la forma de la tabla.

- **`pivot_longer()`:** pasa de **ancho a largo** (junta varias columnas en pares nombre-valor).
- **`pivot_wider()`:** pasa de **largo a ancho** (reparte una columna en varias).
- **Uso:** dejar los datos *ordenados* para poder graficar y resumir con facilidad.
:::

Las dos son opuestas: lo que hace una, la otra lo deshace. Casi siempre se usa
`pivot_longer()`, porque el problema más común con diferencia es el de los
nombres de columna que en realidad son valores.

### `pivot_longer()`: de ancho a largo

`tabla4a` tiene los años como nombres de columna. Para arreglarla hay que
contestar tres preguntas:

1. **¿Cuáles columnas hay que mover?** Aquí, `1999` y `2000`. Van entre acentos
   graves porque un nombre que empieza por número no es un nombre válido en R.
2. **¿Cómo se llama la variable escondida en los nombres?** Se llama `anio`, y
   eso va en `names_to`.
3. **¿Cómo se llama la variable escondida en los valores?** Se llama `casos`, y
   eso va en `values_to`.

```{r c17-4}
tabla4a |> 
  pivot_longer(
    cols      = c(`1999`, `2000`),
    names_to  = "anio",
    values_to = "casos"
  )
```

La tabla pasó de 3 filas y 3 columnas a 6 filas y 3 columnas. Es más **larga** y
más **estrecha**, y de ahí el nombre de la función.

::: {.advertencia}
El `anio` que sale de `pivot_longer()` es **texto**, no un número, porque venía
de un nombre de columna y los nombres son texto. Si vas a ordenar por año o
restar años, conviértelo: `mutate(anio = as.integer(anio))`, o usa
`names_transform = list(anio = as.integer)` dentro de la misma llamada.
:::

Lo mismo con la tabla de población, y después se unen las dos por sus columnas
comunes:

```{r c17-5}
tabla4a_larga <- tabla4a |> 
  pivot_longer(c(`1999`, `2000`), names_to = "anio", values_to = "casos")

tabla4b_larga <- tabla4b |> 
  pivot_longer(c(`1999`, `2000`), names_to = "anio", values_to = "poblacion")

left_join(tabla4a_larga, tabla4b_larga)
```

El resultado es `tabla1`. Ese `left_join()` es el tema del capítulo siguiente; por
ahora basta con ver que dos tablas ordenadas se combinan sin esfuerzo, y dos
tablas desordenadas no.

### `pivot_wider()`: de largo a ancho

El problema de `tabla2` es el contrario: una observación está repartida en varias
filas. Aquí las preguntas son dos:

1. **¿Cuál columna tiene los nombres de las variables nuevas?** `tipo`, que va en
   `names_from`.
2. **¿Cuál columna tiene los valores?** `cuenta`, que va en `values_from`.

```{r c17-6}
tabla2 |> 
  pivot_wider(
    names_from  = tipo,
    values_from = cuenta
  )
```

De 12 filas a 6. Fíjate en que la columna nueva se llama `población`, con acento,
porque ese era el valor que estaba dentro de la columna `tipo`: `pivot_wider()`
usa los valores tal como vienen para nombrar las columnas.

::: {.consejo}
`pivot_wider()` se usa mucho menos que `pivot_longer()` para ordenar datos, pero
es la herramienta de siempre para **presentar** un resultado. Una tabla larga es
la que R quiere; una tabla ancha es la que un lector entiende de un vistazo.
:::

***

## `separate()` y `unite()`

Estas dos resuelven el problema de `tabla3`: dos valores metidos en la misma
celda.

::: {.funcion}
**`separate()`** y **`unite()`** (tidyr): partir una columna en varias, y juntar varias en una.

- **`separate(columna, into = c("a", "b"), sep = "/")`:** parte por el separador que le digas. Si no le dices ninguno, parte por el primer carácter que no sea alfanumérico.
- **`convert = TRUE`:** después de partir, adivina el tipo de las columnas nuevas. Sin esto, todo sale como texto.
- **`unite(nueva, a, b, sep = "_")`:** el camino contrario, junta varias columnas en una.
:::

```{r c17-7}
tabla3 |> 
  separate(tasa, into = c("casos", "poblacion"), sep = "/")
```

Funciona, pero mira los tipos: `casos` y `poblacion` son texto. Con
`convert = TRUE` quedan numéricos y ya se puede calcular con ellos:

```{r c17-8}
tabla3 |> 
  separate(tasa, into = c("casos", "poblacion"), sep = "/", convert = TRUE) |> 
  mutate(tasa = casos / poblacion * 10000)
```

`unite()` hace el camino de vuelta:

```{r c17-9}
tabla3 |> 
  separate(tasa, into = c("casos", "poblacion"), sep = "/") |> 
  unite(tasa_otra_vez, casos, poblacion, sep = "/")
```

::: {.nota}
En las versiones recientes de `tidyr` estas dos funciones tienen sucesoras con
nombres más precisos: `separate_wider_delim()`, `separate_wider_position()` y
`separate_longer_delim()`. Hacen lo mismo con más control y mejores mensajes de
error. `separate()` y `unite()` siguen funcionando, y son las que usa el libro de
R4DS en el que se basa el curso.
:::

Ver vignettes: <https://tidyr.tidyverse.org/articles/pivot.html>

***

## Valores faltantes implícitos y explícitos

Un valor puede faltar de dos maneras, y la diferencia importa.

- **Explícito:** ahí está la fila, con un `NA` en la celda. Se ve.
- **Implícito:** la fila sencillamente no existe. No se ve, y por eso es más
  peligroso.

Cambiar la forma de una tabla convierte una clase en la otra. Al pasar a ancho,
las combinaciones que no existían aparecen como `NA`; al pasar a largo, esos `NA`
se pueden volver a quitar.

```{r c17-10}
mediciones <- tibble(
  parcela = c("P1", "P1", "P2"),
  anio    = c(2023, 2024, 2023),
  plantas = c(12, 15, 30)
)

mediciones

mediciones |> 
  pivot_wider(names_from = anio, values_from = plantas)
```

La parcela P2 no tenía fila para 2024: era un faltante **implícito**. Al
ensanchar la tabla se hizo **explícito**, y ahora se ve.

::: {.consejo}
`complete(parcela, anio)` hace explícitos todos los faltantes sin cambiar la
forma de la tabla, y es la manera de contestar la pregunta "¿me falta algún dato
que debería estar?". Es de las primeras cosas que conviene correr con datos de
campo.
:::

***

## Ejercicios del libro R4DS

Hacer los ejercicios de las secciones 12.2.1, 12.3.3 y 12.4.3 del libro en
español.

***

## Ejercicios del capítulo

::: {.nota}
**Sobre los ejercicios de este capítulo.** Cada ejercicio se entrega con tres
cosas: el **script**, el **resultado** (que el bloque corra) y una **explicación
en palabras**. Los ejercicios usan `paises` y `millas` del paquete `datos`, y
tablas que escribirás a mano, no las `tabla1` a `tabla4b` del capítulo. La hoja
completa para entregar está en
`Ejercicios/Ejercicios_Capitulo_19_datos-ordenados.Rmd`.
:::

### Ejercicio 1. ¿Está ordenada?

::: {.ejercicio}
Mira `paises` con `glimpse()`. Contesta, columna por columna, si cada una es una
variable, y decide si la tabla está ordenada.

**Verificación:** `paises` tiene 1704 filas y 6 columnas.

**En palabras:** justifica tu respuesta con las tres reglas. ¿Cuál es la
observación en esta tabla: un país, o un país en un año?
:::

```{r c17-ej1, eval=FALSE}
# Escribe tu código aquí
```

### Ejercicio 2. De largo a ancho

::: {.ejercicio}
Con `paises`, quédate solo con `pais`, `anio` y `esperanza_de_vida`, y ensancha
la tabla con `pivot_wider()` para que cada año sea una columna.

**Verificación:** la tabla ancha debe tener **142 filas** y **13 columnas** (el
país más los doce años).

**En palabras:** esta tabla ancha, ¿está ordenada? ¿Para qué sirve mejor que la
original, y para qué sirve peor?
:::

```{r c17-ej2, eval=FALSE}
# Escribe tu código aquí
```

### Ejercicio 3. Y de vuelta

::: {.ejercicio}
Toma la tabla ancha del ejercicio anterior y devuélvela a la forma larga con
`pivot_longer()`. Ocúpate de que `anio` vuelva a ser numérico.

**Verificación:** la tabla debe volver a tener 1704 filas, y `anio` debe ser
numérico, no texto.

**En palabras:** si no conviertes `anio`, ¿qué pasa al ordenar con `arrange()`?
Pruébalo y explica el resultado.
:::

```{r c17-ej3, eval=FALSE}
# Escribe tu código aquí
```

### Ejercicio 4. Dos columnas que son una variable

::: {.ejercicio}
En `millas`, `ciudad` y `autopista` son dos columnas, pero miden **lo mismo** en
dos condiciones distintas. Pásalas a formato largo con `names_to = "tipo_de_via"`
y `values_to = "millas_por_galon"`.

**Verificación:** la tabla larga debe tener **468 filas** y **11 columnas**.

**En palabras:** con la tabla larga, haz un diagrama de caja del consumo por
`tipo_de_via`. ¿Podrías haber hecho esa gráfica con la tabla original? Explica
por qué no de una sola vez.
:::

```{r c17-ej4, eval=FALSE}
# Escribe tu código aquí
```

### Ejercicio 5. Juntar y volver a partir

::: {.ejercicio}
Con `paises`, usa `unite()` para crear una columna `pais_anio` que junte `pais` y
`anio` con un guion bajo. Después usa `separate()` para deshacerlo.

**Verificación:** después de `separate()` sin `convert = TRUE`, `anio` es
**texto**; con `convert = TRUE`, vuelve a ser numérico.

**En palabras:** ¿por qué `separate()` no puede adivinar el tipo por su cuenta?
¿Y qué pasaría si algún país tuviera un guion bajo en el nombre?
:::

```{r c17-ej5, eval=FALSE}
# Escribe tu código aquí
```

### Ejercicio 6. El faltante que no se ve

::: {.ejercicio}
Escribe a mano una tabla de cuatro parcelas medidas en tres años, pero **quita
tres combinaciones a propósito**. Ensánchala con `pivot_wider()` y después usa
`complete()` sobre la tabla original.

**Verificación:** la tabla ancha debe enseñar exactamente tres `NA`, y
`complete()` debe llevar la tabla larga a 12 filas.

**En palabras:** las dos maneras enseñan los mismos tres huecos. ¿Cuál usarías en
un análisis de datos de campo y por qué? ¿Qué habría pasado si nunca los hubieras
hecho explícitos y hubieras calculado un promedio por parcela?
:::

```{r c17-ej6, eval=FALSE}
# Escribe tu código aquí
```

### Ejercicio 7 (BONO). Desordenar a propósito

::: {.ejercicio}
Convierte `millas` en una tabla del estilo de `tabla4a`: una fila por `clase`,
una columna por `anio`, y en las celdas el promedio de `autopista`.

**Verificación:** 7 filas y 3 columnas, y los nombres de dos de las columnas son
años.

**En palabras:** acabas de producir una tabla **desordenada** a propósito, y sin
embargo es la que pondrías en un informe. Explica esa contradicción: ¿cuándo
conviene una tabla ordenada y cuándo una ancha?
:::

```{r c17-ej7, eval=FALSE}
# Escribe tu código aquí
```
