# Datos Ordenados


```{r c17-1, echo=FALSE}
knitr::opts_chunk$set(echo = TRUE, warning = FALSE, message = FALSE)

Sys.Date()
```

***

El tema proviene de los siguientes sitios.

English:
 <https://r4ds.had.co.nz/tidy-data.html>
 
Español:
 <https://es.r4ds.hadley.nz/12-tidy.html>
 
 
***

## Temas: Datos Ordenados

::: {.nota}
Datos ordenados (tidy data): cada variable es una columna, cada observación es una fila y cada valor ocupa su propia celda. Con este formato el tidyverse trabaja de forma más natural.
:::

::: {.historia}
El concepto de *tidy data* (datos ordenados) fue formalizado por **Hadley Wickham** en un influyente artículo de 2014. La idea —una variable por columna, una observación por fila— unificó la forma de preparar datos para el análisis.
:::

### El paquete tidyr

::: {.consejo}
Las funciones `pivot_longer()` y `pivot_wider()` de `tidyr` son las herramientas principales para pasar los datos entre el formato ancho y el formato largo.
:::

::: {.funcion}
**`pivot_longer()`** y **`pivot_wider()`** (tidyr) — cambiar la forma de la tabla.

- **`pivot_longer()`:** pasa de **ancho a largo** (junta varias columnas en pares nombre–valor).
- **`pivot_wider()`:** pasa de **largo a ancho** (reparte una columna en varias).
- **Uso:** dejar los datos *ordenados* para poder graficar y resumir con facilidad.
:::

Ver vignettes  



```{r c17-2}
 library(tidyverse)
library(datos)
``` 
 
 
```{r c17-3}
tabla1

tabla2

tabla3

tabla4a

tabla4b
```