# Datos Relacionados



```{r c18-1, echo=FALSE}
knitr::opts_chunk$set(echo = TRUE, warning = FALSE, message = FALSE)

Sys.Date()
```

***

El tema proviene de los siguientes sitios.

English:
 <https://r4ds.had.co.nz/relational-data.html>
 
Español:
 <https://es.r4ds.hadley.nz/13-relational-data.html>
 
 
***


## Temas: Datos Relacionados

- Qué es una clave: primaria, foránea y sustituta
- Cómo se comprueba que una clave lo es de verdad
- Uniones de transformación (*mutating joins*): `left_join()`, `inner_join()`, `right_join()`, `full_join()`
- Uniones de filtro (*filtering joins*): `semi_join()`, `anti_join()`
- Definir las columnas clave con `by`
- Los tres problemas que arruinan una unión

***

## Por qué hace falta más de una tabla

Hasta ahora cada análisis cabía en una tabla. En un proyecto real casi nunca es
así: los datos llegan repartidos en varias, y hay que juntarlos. Y eso está bien
hecho, no es un descuido. Si en `vuelos` guardáramos el nombre completo de la
aerolínea en cada fila, escribiríamos "United Air Lines Inc." **336 776 veces**,
y el día que hubiera que corregir una letra habría que corregirla en todas.

La solución es guardar cada cosa una sola vez, en su propia tabla, y conectarlas
por una columna común. A un conjunto de tablas conectadas así se le llama
**datos relacionados**, y es como funcionan todas las bases de datos del mundo.

En este capítulo trabajamos con cinco tablas del paquete `datos`, que juntas
describen los vuelos que salieron de Nueva York en 2013:

- **`vuelos`** es la tabla central: una fila por vuelo.
- **`aerolineas`** traduce el código de dos letras al nombre completo de la
  compañía.
- **`aeropuertos`** da el nombre, la latitud y la longitud de cada aeropuerto.
- **`aviones`** describe cada avión: año de fabricación, modelo, número de
  asientos.
- **`clima`** da las condiciones del tiempo en cada aeropuerto de origen, hora
  por hora.

Y se conectan así:

- `vuelos$aerolinea` apunta a `aerolineas$aerolinea`
- `vuelos$codigo_cola` apunta a `aviones$codigo_cola`
- `vuelos$origen` y `vuelos$destino` apuntan a `aeropuertos$codigo_aeropuerto`
- `vuelos` se conecta con `clima` por **cinco** columnas a la vez: `anio`, `mes`,
  `dia`, `hora` y `origen`

::: {.consejo}
Antes de escribir una sola línea de código, dibuja en papel las tablas y las
flechas entre ellas. Los errores de unión casi siempre vienen de no tener claro
cuál columna apunta a cuál.
:::

***

```{r c18-2}
library(tidyverse)
library(datos)
```

Mira las cinco tablas antes de unir nada. Fíjate sobre todo en qué columnas
comparten:

```{r c18-3}
vuelos # data set #1
names(vuelos)
aerolineas # data set #2
names(aerolineas)
```

```{r c18-4}
aeropuertos
names(aeropuertos)
```

```{r c18-5}
aviones
```


```{r c18-6}
clima
```


```{r c18-7}
vuelos
```

```{r c18-8}
aviones

aviones %>%
  count(codigo_cola) %>%
  filter(n > 1)
```

***

## Claves

Una **clave** es la columna, o el conjunto de columnas, que identifica una
observación sin ambigüedad. Hay tres tipos, y conviene distinguirlos:

- Una **clave primaria** identifica una observación **en su propia tabla**.
  `codigo_cola` es la clave primaria de `aviones`: cada avión aparece una sola
  vez.
- Una **clave foránea** identifica una observación **de otra tabla**.
  `codigo_cola` en `vuelos` es una clave foránea: ahí se repite miles de veces,
  una por cada vuelo que hizo ese avión.
- Una **clave sustituta** es la que uno se inventa cuando la tabla no tiene
  ninguna, casi siempre un número de fila (`mutate(id = row_number())`).

A veces la clave es **una sola columna** y a veces hacen falta varias. `vuelos`
no tiene clave primaria: ni el número de vuelo ni la fecha bastan, porque el
mismo vuelo sale todos los días y varios vuelos salen a la misma hora.

### Cómo se comprueba una clave

Hay una sola manera, y es la que aparece una y otra vez en los bloques de abajo:
**contar y quedarse con lo que se repite.** Si la columna es de verdad una clave,
el resultado tiene que estar **vacío**.

::: {.funcion}
**La receta para verificar una clave**: `count()` seguido de `filter(n > 1)`.

- **`tabla |> count(columna) |> filter(n > 1)`:** si devuelve cero filas, esa columna es una clave.
- **Con varias columnas:** `count(a, b, c) |> filter(n > 1)`, que comprueba si la **combinación** es única.
- **Ojo con los `NA`:** una columna con valores faltantes **no** sirve como clave, porque un `NA` no identifica nada. Compruébalo aparte con `filter(is.na(columna))`.
:::

Ese `filter(n > 1)` que devuelve una tabla vacía es una prueba superada, no un
fallo. Si devuelve filas, ahí tienes tus duplicados.

Identify the keys in the following datasets

Lahman::Batting,
babynames::babynames
nasaweather::atmos
fueleconomy::vehicles
ggplot2::diamonds


```{r c18-9}
head(Lahman::Batting)
head(datos::bateadores)


Lahman::Batting %>% 
  count(playerID) %>% 
  filter(n>1) |> 
  head()


bateadores %>%
count(id_jugador,id_anio,orden_equipos) %>%
filter(n > 1) |> 
  head()
```

```{r c18-10}
Lahman::Batting %>% 
  count(playerID, yearID, stint) %>% 
  filter(n>1) |> 
  head()
```



```{r c18-11}
#babynames::babynames
```

```{r c18-12}
babynames::babynames %>% 
  count(year, name, sex) %>% 
  filter(n>1)
```

¿Cuál fue el primer año que su nombre aparece en la base de datos?

```{r c18-13}
babynames::babynames %>% 
filter(name =="Abimelys")

max(babynames::babynames$year)
```



```{r c18-14}
nasaweather::atmos

```



```{r c18-15}
nasaweather::atmos %>% 
  count(lat, long, year, month) %>% 
  filter(n>1)
```


```{r c18-16}
fueleconomy::vehicles
```



```{r c18-17}
fueleconomy::vehicles %>% 
    count(id) %>% 
  filter(n>1)
```

```{r c18-18}
ggplot2::diamonds
```



```{r c18-19}
ggplot2::diamonds %>% 
      count(carat, cut, color, clarity, depth, price, x, y, z) %>% 
  filter(n>1)
```


Draw a diagram illustrating the connections between the Batting, People, and Salaries tables in the Lahman package. Draw another diagram that shows the relationship between People, Managers, AwardsManagers.


Dibuja un diagrama que ilustre las conexiones entre las tablas bateadores, personas y salarios incluidas en el paquete datos. Dibuja otro diagrama que muestre la relación entre personas, dirigentes y premios_dirigentes.

```{r c18-20}
names(Lahman::Batting)
names(Lahman::Salaries)
names(Lahman::People)
```




***

## Uniones de transformaciones

Una **unión de transformación** (*mutating join*) añade columnas de una tabla a
otra, emparejando las filas por la clave. El nombre viene de que hace lo mismo
que `mutate()`: la tabla sale con más columnas que entró.

 - mutating join

::: {.funcion}
**`left_join()`, `inner_join()`, `full_join()`, `right_join()`** (dplyr): combinar tablas.

- **Qué hacen:** unen dos tablas emparejando filas por una columna **clave** (`by =`).
- **`left_join(x, y)`:** conserva todas las filas de `x`; **`inner_join`** solo las coincidencias; **`full_join`** todas las de ambas.
- **De filtro:** `semi_join()` y `anti_join()` no añaden columnas, solo filtran filas de `x`.
:::
 
```{r c18-21}
vuelos2 <- vuelos %>%
  dplyr::select(anio, dia, hora, origen, destino, codigo_cola, aerolinea)
vuelos2
```
 
```{r c18-22}
names(aerolineas)
aerolineas


vuelos2 %>%
  dplyr::select(-origen, -destino) %>%
  left_join(aerolineas, by = "aerolinea")
```
 
 
Ahora vamos a entender las cuatro uniones con dos tablas mínimas, de tres filas
cada una. Fíjate en que la clave `1` y la `2` están en las dos, pero la `3` solo
está en `x` y la `4` solo está en `y`. Todo el capítulo se resume en qué le pasa
a esas dos filas sueltas.

```{r c18-23}
x <- tribble(
  ~key, ~val_x,
  1, "x1",
  2, "x2",
  3, "x3"
)
y <- tribble(
  ~key, ~val_y,
  1, "y1",
  2, "y2",
  4, "y3"
)

x
y
```
**`inner_join()`** se queda **solo con lo que coincide**. La fila 3 de `x` y la
fila 4 de `y` desaparecen, así que el resultado tiene dos filas:

```{r c18-24}
x %>% 
  inner_join(y, by="key")
```

::: {.advertencia}
`inner_join()` **pierde filas sin avisar**. Es la causa número uno de análisis
equivocados con datos relacionados: uno une dos tablas, sigue trabajando, y nunca
se entera de que a mitad de camino se quedó sin la tercera parte de sus datos.
Compara siempre `nrow()` antes y después de unir.
:::
 
 
 
Las otras tres son **uniones exteriores**: conservan filas que no tienen pareja y
rellenan con `NA` lo que falta. Se diferencian solo en cuál tabla es la que manda:

- **`left_join(x, y)`** conserva todas las filas de `x`. Es la que se usa el 90 %
  de las veces, porque casi siempre uno tiene una tabla principal y quiere
  añadirle información de una tabla de consulta.
- **`right_join(x, y)`** conserva todas las de `y`. Es lo mismo que
  `left_join(y, x)` con las columnas en otro orden.
- **`full_join(x, y)`** conserva todas las de las dos.

```{r c18-25}
#left_join

x %>% 
  left_join(y, by="key")


#right_join

x %>% 
  right_join(y, by="key")
#full_join

x %>% 
  full_join(y, by="key")
```

El mismo ejemplo con nombres y edades, que se lee mejor. Fíjate en Orlando, que
no tiene edad, y en la persona de 22 años, que no tiene nombre: son la fila 3 y
la fila 4 de antes.

```{r c18-26}
x <- tribble(
  ~key, ~nombre_x,
  1, "Juan",
  2, "Maria",
  3, "Orlando"
)
y <- tribble(
  ~key, ~edad_y,
  1, 20,
  2, 21,
  4, 22
)

x
y

x %>% 
  full_join(y, by="key")

x %>% 
  inner_join(y, by="key")
```


```{r c18-27}
x %>% 
  left_join(y, by="key")

x %>% 
  right_join(y, by="key")

x %>% 
  full_join(y, by="key")

x %>% 
  inner_join(y, by="key")
```

 
***

## Las uniones con los datos de verdad

Con las tablas de vuelos, la unión típica es exactamente la del principio:
añadirle a `vuelos2` el nombre completo de la aerolínea, que vive en otra tabla.

```{r c18-28}

vuelos2 %>%
  dplyr::select(-origen, -destino) %>%
  left_join(aerolineas, by = "aerolinea")


names(vuelos2)
names(clima)
```

Cuando dos tablas comparten **varias** columnas con el mismo nombre y no se dice
nada, `dplyr` las usa **todas** como clave. Eso se llama unión natural, y es
cómodo pero peligroso: basta con que una de las tablas cambie de columnas para
que la unión cambie de significado sin que nadie lo note. El segundo bloque hace
lo mismo pero diciendo explícitamente cuáles columnas usar, que es lo
recomendable:

```{r c18-29}

vuelos2 %>%
left_join(clima)

#> Joining, by = c("anio", "mes", "dia", "hora", "origen")
vuelos2 %>%
left_join(clima, by = c("anio", "dia", "hora", "origen"))
```
 
 
 
Y cuando las columnas se llaman **distinto** en cada tabla, se dice con
`c("nombre_en_x" = "nombre_en_y")`. Aquí el aeropuerto de origen se llama
`origen` en `vuelos2` y `codigo_aeropuerto` en `aeropuertos`:

```{r c18-30}

names(vuelos2)
names(aeropuertos)

head(vuelos2, n=3)
aeropuertos





vuelos2 %>%
 right_join(aeropuertos, c("origen" = "codigo_aeropuerto"))
```
 
Un ejemplo de para qué sirve todo esto: quedarse solo con los aeropuertos que de
verdad reciben vuelos, y dibujarlos en un mapa. El `semi_join()` filtra sin
añadir columnas, que es justo lo que hace falta aquí.

```{r c18-31}
library(maps)

aeropuertos %>%
semi_join(vuelos, c("codigo_aeropuerto" = "destino")) %>%
ggplot(aes(longitud, latitud)) +
borders("state") +
geom_point() +
coord_quickmap()
```
 
 
 - mutate()
 - select()
 - left_join()
 - match()


***

## Entendiendo las uniones

Todas las uniones funcionan igual por dentro. Imagina las dos tablas una al lado
de la otra: para cada fila de la izquierda, R busca en la derecha las filas cuya
clave coincida, y pega las columnas. Lo único que cambia entre las cinco
funciones es **qué hacer con las filas que no encontraron pareja**.

### Unión interiores

`inner_join()` es la unión interior: solo sobrevive lo que aparece en las dos
tablas. Es la más limpia de entender y la más fácil de usar mal, porque el
resultado nunca dice cuántas filas se quedaron por el camino.

Úsala cuando la ausencia de pareja signifique de verdad que esa fila no debe
seguir en el análisis, y comprueba siempre cuántas filas perdiste.

### Unión exteriores

Las tres uniones exteriores (`left_join()`, `right_join()`, `full_join()`)
conservan filas sin pareja y ponen `NA` en las columnas que no pudieron llenar.

La regla práctica: **empieza siempre por `left_join()`**. Si tu tabla principal
tiene 234 filas, después de un `left_join()` sigue teniendo 234 (salvo por el
problema de la sección siguiente), y los `NA` que aparezcan te dicen exactamente
qué no encontró pareja. Es la unión que no pierde datos y que además te informa.

::: {.consejo}
Los `NA` que salen de un `left_join()` no son un fallo: son el resultado más
informativo de la operación. Cuéntalos con `filter(is.na(columna_nueva))` y mira
qué tienen en común. Casi siempre revelan un problema en la tabla de consulta:
una categoría que se te olvidó, un código escrito de dos maneras, un espacio de
más.
:::

### Claves duplicadas

::: {.peligro}
Cuando la clave está duplicada en ambas tablas, la unión genera todas las combinaciones posibles (producto cartesiano) y el resultado tendrá más filas de las esperadas. Verifica con `count(clave) %>% filter(n > 1)` antes de unir.
:::

Conviene distinguir dos situaciones, porque una es normal y la otra es un error.

**Duplicada en una sola tabla: normal.** Es el caso de `vuelos` y `aerolineas`:
la aerolínea `UA` aparece miles de veces en `vuelos` y una sola vez en
`aerolineas`. El resultado tiene tantas filas como `vuelos`, y el nombre de la
compañía se repite. Es exactamente lo que uno quiere.

**Duplicada en las dos tablas: casi siempre un error.** Si la clave se repite dos
veces a cada lado, esa fila produce cuatro filas en el resultado. La tabla crece
sin que nadie lo pida y los promedios que se calculen después estarán mal.

```{r c18-duplicadas}
a <- tribble(
  ~clave, ~valor_a,
  1, "a1",
  1, "a2"
)

b <- tribble(
  ~clave, ~valor_b,
  1, "b1",
  1, "b2"
)

left_join(a, b, by = "clave")   # 4 filas, no 2
```

::: {.consejo}
El hábito que evita el 90 % de estos problemas: después de **cada** unión,
comprueba `nrow()`. Si cambió y no esperabas que cambiara, para y averigua por
qué antes de seguir.
:::

***

## Definiendo las columnas clave

El argumento `by` tiene cuatro formas, y vale la pena conocerlas todas:

| Forma | Qué hace |
|:--|:--|
| `by = NULL` (o no ponerlo) | Unión **natural**: usa todas las columnas con el mismo nombre en las dos tablas |
| `by = "clave"` | Usa solo esa columna |
| `by = c("a", "b")` | Usa las dos columnas a la vez |
| `by = c("x" = "y")` | La columna se llama `x` en la primera tabla y `y` en la segunda |

::: {.advertencia}
La unión natural (`by = NULL`) es cómoda para explorar y mala idea en un script
que vas a guardar. `vuelos` y `clima` comparten `anio`, `mes`, `dia`, `hora` y
`origen`, pero también podrían compartir mañana una columna nueva, y entonces la
unión cambiaría de significado sin que tú tocaras nada. En un análisis serio,
escribe siempre el `by` completo.
:::

***

## Otras implementaciones

 - merge()

`merge()` es la función de base R que hace lo mismo. Funciona, pero es más lenta,
tiene los argumentos al revés de lo que uno espera, y no distingue con claridad
las cuatro uniones:

| dplyr | merge() de base R |
|:--|:--|
| `inner_join(x, y)` | `merge(x, y)` |
| `left_join(x, y)` | `merge(x, y, all.x = TRUE)` |
| `right_join(x, y)` | `merge(x, y, all.y = TRUE)` |
| `full_join(x, y)` | `merge(x, y, all = TRUE)` |

Los nombres de `dplyr` dicen lo que hacen; los argumentos de `merge()` hay que
recordarlos. Si te encuentras un `merge()` en código ajeno, esta tabla te dice
cuál unión era.

***

## Uniones de filtro

::: {.nota}
Las uniones de filtro (`semi_join()` y `anti_join()`) nunca añaden columnas nuevas: solo conservan o descartan filas de la tabla de la izquierda según coincidan con la de la derecha.
:::

 - semi_join()
 - anti_join()

::: {.funcion}
**`semi_join()`** y **`anti_join()`** (dplyr): filtrar una tabla usando otra.

- **`semi_join(x, y)`:** conserva las filas de `x` que **sí** tienen pareja en `y`.
- **`anti_join(x, y)`:** conserva las filas de `x` que **no** la tienen.
- **Ninguna de las dos añade columnas**, y ninguna duplica filas aunque la clave esté repetida en `y`. Por eso son más seguras que un `inner_join()` cuando lo único que quieres es filtrar.
:::

De las dos, la que más se usa en la práctica es `anti_join()`, y no para filtrar
sino para **diagnosticar**: contesta la pregunta "¿qué hay en mi tabla que no
encontró pareja?". Es lo primero que hay que correr cuando un `left_join()`
devuelve más `NA` de los esperados.

```{r c18-anti}
vuelos |> 
  anti_join(aviones, by = "codigo_cola") |> 
  count(aerolinea, sort = TRUE)
```

Los vuelos que no encontraron su avión no están repartidos al azar entre las
aerolíneas: se concentran en unas pocas. Eso no es un error de R, es un dato
sobre cómo se recogió la información, y es justo el tipo de hallazgo que un
`inner_join()` habría borrado en silencio.

***

## Problemas con las uniones

Tres cosas salen mal casi siempre, y las tres se detectan antes de unir:

1. **La clave no es única.** Comprueba las dos tablas con
   `count(clave) |> filter(n > 1)`. Si la clave se repite en las dos, la unión va
   a multiplicar filas.
2. **La clave tiene valores faltantes.** Un `NA` no empareja con nada, ni
   siquiera con otro `NA`. Búscalos con `filter(is.na(clave))` antes de unir.
3. **La clave está escrita de dos maneras.** Es el problema más común y el más
   invisible: `"SJU "` con un espacio al final no es `"SJU"`, `"Carolina"` no es
   `"CAROLINA"`, y un código leído como número perdió sus ceros de delante.
   `anti_join()` los saca a la luz enseguida.

::: {.consejo}
La rutina completa, en cuatro líneas, antes de cualquier unión seria:
comprobar la clave en la tabla A, comprobarla en la tabla B, correr el
`anti_join()` en los dos sentidos para ver qué no empareja, y solo entonces unir.
Cuesta un minuto y ahorra tardes enteras.
:::

***

## Ejercicios del libro R4DS

Hacer los ejercicios de las siguientes secciones del libro en español:

- sección 13.2.1 (los datos de vuelos),
- sección 13.3.1 (claves),
- sección 13.4.6 (uniones de transformación),
- sección 13.5.1 (uniones de filtro).

***



## Ejercicios del capítulo

::: {.nota}
**Sobre los ejercicios de este capítulo.** Cada ejercicio se entrega con tres
cosas: el **script**, el **resultado** (que el bloque corra) y una **explicación
en palabras**. Los ejercicios usan `millas` y `paises` del paquete `datos`, más
una tabla de consulta que vas a escribir tú, no `vuelos` ni sus tablas
acompañantes, que son las del capítulo. La hoja completa para entregar está en
`Ejercicios/Ejercicios_Capitulo_20_datos-relacionados.Rmd`.
:::

### Ejercicio 1. Encontrar la clave

::: {.ejercicio}
Datos: `paises`. Averigua con `count()` y `filter(n > 1)` si `pais` por sí solo
es una clave, y si la combinación de `pais` y `anio` lo es.

**Verificación:** la primera prueba devuelve 142 filas repetidas (una por país,
con `n` igual a 12); la segunda devuelve una tabla **vacía**.

**En palabras:** una tabla vacía es la prueba superada. Explica por qué, y di
cuál es entonces la clave primaria de `paises`.
:::

```{r c18-ej1, eval=FALSE}
# Escribe tu código aquí
```

### Ejercicio 2. Tu propia tabla de consulta

::: {.ejercicio}
Averigua cuántos fabricantes distintos hay en `millas` con `n_distinct()`.
Después escribe con `tribble()` una tabla de consulta llamada `origen_fabricante`
con dos columnas, `fabricante` y `pais_origen`, pero **solo para la mitad de los
fabricantes**. Únela a `millas` con `left_join()`.

**Verificación:** el resultado tiene las mismas **234** filas que `millas`, y una
columna nueva con `NA` en las filas de los fabricantes que no pusiste.

**En palabras:** los `NA` no son un error aquí. ¿Qué te están diciendo? ¿Por qué
`left_join()` es la unión correcta para añadir una tabla de consulta?
:::

```{r c18-ej2, eval=FALSE}
# Escribe tu código aquí
```

### Ejercicio 3. `left_join()` frente a `inner_join()`

::: {.ejercicio}
Repite la unión del ejercicio anterior con `inner_join()` y compara `nrow()` de
los dos resultados.

**Verificación:** el `inner_join()` devuelve **menos** de 234 filas; el
`left_join()` devuelve exactamente 234.

**En palabras:** el `inner_join()` no dio ningún error ni ninguna advertencia.
Explica por qué eso lo hace más peligroso que un error, y cuál costumbre te
protege.
:::

```{r c18-ej3, eval=FALSE}
# Escribe tu código aquí
```

### Ejercicio 4. `anti_join()` para diagnosticar

::: {.ejercicio}
Usa `anti_join()` para averiguar **cuáles** fabricantes de `millas` no están en tu
tabla de consulta, y cuántos vehículos representan.

**Verificación:** la lista tiene que coincidir exactamente con los fabricantes
que dejaste fuera a propósito, y el número de vehículos tiene que ser igual a la
diferencia entre las dos uniones del Ejercicio 3.

**En palabras:** `anti_join()` no añade ninguna columna. ¿Para qué sirve
entonces? Describe una situación de tu propio trabajo donde lo usarías.
:::

```{r c18-ej4, eval=FALSE}
# Escribe tu código aquí
```

### Ejercicio 5. La clave duplicada

::: {.ejercicio}
Añade a tu tabla de consulta una **segunda fila** para un fabricante que ya
estaba, con otro país. Vuelve a hacer el `left_join()`.

**Verificación:** el resultado tiene **más** de 234 filas, y los vehículos de ese
fabricante aparecen duplicados.

**En palabras:** ¿cuántas filas de más salieron, y por qué exactamente esa
cantidad? Si después de esta unión calcularas el consumo promedio por `clase`,
¿estaría mal? Explica en qué sentido.
:::

```{r c18-ej5, eval=FALSE}
# Escribe tu código aquí
```

### Ejercicio 6. Cuando las columnas se llaman distinto

::: {.ejercicio}
Cambia el nombre de la columna de tu tabla de consulta, de `fabricante` a
`marca`. Intenta el `left_join()` sin tocar nada más, en un bloque con
`error=TRUE`, y después arréglalo con la forma `by = c("a" = "b")`.

**Verificación:** el intento sin arreglar da error; la versión arreglada da otra
vez 234 filas.

**En palabras:** copia el mensaje de error y explica qué te estaba diciendo. En
`by = c("fabricante" = "marca")`, ¿cuál de los dos nombres pertenece a cuál
tabla?
:::

```{r c18-ej6, eval=FALSE}
# Escribe tu código aquí
```

### Ejercicio 7 (BONO). `semi_join()` frente a `%in%`

::: {.ejercicio}
Quédate con los vehículos de `millas` cuyo fabricante **sí** está en tu tabla de
consulta, de dos maneras: con `semi_join()` y con `filter(fabricante %in% ...)`.

**Verificación:** las dos dan exactamente la misma tabla, con el mismo número de
filas y las mismas 11 columnas.

**En palabras:** si las dos dan lo mismo, ¿para qué existe `semi_join()`? Piensa
en qué pasaría si la condición dependiera de **dos** columnas a la vez, y en qué
pasaría si usaras `inner_join()` en lugar de `semi_join()`.
:::

```{r c18-ej7, eval=FALSE}
# Escribe tu código aquí
```
