# Datos Relacionados



```{r c18-1, echo=FALSE}
knitr::opts_chunk$set(echo = TRUE, warning = FALSE, message = FALSE)

Sys.Date()
```

***

El tema proviene de los siguientes sitios.

English:
 <https://r4ds.had.co.nz/relational-data.html>
 
Español:
 <https://es.r4ds.hadley.nz/13-relational-data.html>
 
 
***


```{r c18-2}
library(tidyverse)
library(datos)
```

```{r c18-3}
vuelos # data set #1
names(vuelos)
aerolineas # data set #2
names(aerolineas)
```

```{r c18-4}
aeropuertos
names(aeropuertos)
```

```{r c18-5}
aviones
```


```{r c18-6}
clima
```


```{r c18-7}
vuelos
```

```{r c18-8}
aviones

aviones %>%
  count(codigo_cola) %>%
  filter(n > 1)
```

## Temas: Datos Relacionados

- mutating joins
- filtering joins
- operations

### Los datos de vuelos

 1.  **Ejercicios**:

Hacer los ejercicios en la sección 13.2.1 del libro en español

***


## Claves

 2.  **Ejercicios**:

Hacer los ejercicios en la sección 13.3.1 del libro en español

Identify the keys in the following datasets

Lahman::Batting,
babynames::babynames
nasaweather::atmos
fueleconomy::vehicles
ggplot2::diamonds


```{r c18-9}
head(Lahman::Batting)
head(datos::bateadores)


Lahman::Batting %>% 
  count(playerID) %>% 
  filter(n>1) |> 
  head()


bateadores %>%
count(id_jugador,id_anio,orden_equipos) %>%
filter(n > 1) |> 
  head()
```

```{r c18-10}
Lahman::Batting %>% 
  count(playerID, yearID, stint) %>% 
  filter(n>1) |> 
  head()
```



```{r c18-11}
#babynames::babynames
```

```{r c18-12}
babynames::babynames %>% 
  count(year, name, sex) %>% 
  filter(n>1)
```

¿Cuál fue el primer año que su nombre aparece en la base de datos?

```{r c18-13}
babynames::babynames %>% 
filter(name =="Abimelys")

max(babynames::babynames$year)
```



```{r c18-14}
nasaweather::atmos

```



```{r c18-15}
nasaweather::atmos %>% 
  count(lat, long, year, month) %>% 
  filter(n>1)
```


```{r c18-16}
fueleconomy::vehicles
```



```{r c18-17}
fueleconomy::vehicles %>% 
    count(id) %>% 
  filter(n>1)
```

```{r c18-18}
ggplot2::diamonds
```



```{r c18-19}
ggplot2::diamonds %>% 
      count(carat, cut, color, clarity, depth, price, x, y, z) %>% 
  filter(n>1)
```


Draw a diagram illustrating the connections between the Batting, People, and Salaries tables in the Lahman package. Draw another diagram that shows the relationship between People, Managers, AwardsManagers.


Dibuja un diagrama que ilustre las conexiones entre las tablas bateadores, personas y salarios incluidas en el paquete datos. Dibuja otro diagrama que muestre la relación entre personas, dirigentes y premios_dirigentes.

```{r c18-20}
names(Lahman::Batting)
names(Lahman::Salaries)
names(Lahman::People)
```




***

## Uniones de transformaciones

 - mutating join

::: {.funcion}
**`left_join()`, `inner_join()`, `full_join()`, `right_join()`** (dplyr) — combinar tablas.

- **Qué hacen:** unen dos tablas emparejando filas por una columna **clave** (`by =`).
- **`left_join(x, y)`:** conserva todas las filas de `x`; **`inner_join`** solo las coincidencias; **`full_join`** todas las de ambas.
- **De filtro:** `semi_join()` y `anti_join()` no añaden columnas, solo filtran filas de `x`.
:::
 
```{r c18-21}
vuelos2 <- vuelos %>%
  dplyr::select(anio, dia, hora, origen, destino, codigo_cola, aerolinea)
vuelos2
```
 
```{r c18-22}
names(aerolineas)
aerolineas


vuelos2 %>%
  dplyr::select(-origen, -destino) %>%
  left_join(aerolineas, by = "aerolinea")
```
 
 
```{r c18-23}
x <- tribble(
  ~key, ~val_x,
  1, "x1",
  2, "x2",
  3, "x3"
)
y <- tribble(
  ~key, ~val_y,
  1, "y1",
  2, "y2",
  4, "y3"
)

x
y
```
```{r c18-24}
x %>% 
  inner_join(y, by="key")
```
 
 
 
```{r c18-25}
#left_join

x %>% 
  left_join(y, by="key")


#right_join

x %>% 
  right_join(y, by="key")
#full_join

x %>% 
  full_join(y, by="key")
```

left_join


```{r c18-26}
x <- tribble(
  ~key, ~nombre_x,
  1, "Juan",
  2, "Maria",
  3, "Orlando"
)
y <- tribble(
  ~key, ~edad_y,
  1, 20,
  2, 21,
  4, 22
)

x
y

x %>% 
  full_join(y, by="key")

x %>% 
  inner_join(y, by="key")
```


```{r c18-27}
x %>% 
  left_join(y, by="key")

x %>% 
  right_join(y, by="key")

x %>% 
  full_join(y, by="key")

x %>% 
  inner_join(y, by="key")
```

 
 START HERE!!!!
 
```{r c18-28}

vuelos2 %>%
  dplyr::select(-origen, -destino) %>%
  left_join(aerolineas, by = "aerolinea")


names(vuelos2)
names(clima)
```

```{r c18-29}

vuelos2 %>%
left_join(clima)

#> Joining, by = c("anio", "mes", "dia", "hora", "origen")
vuelos2 %>%
left_join(clima, by = c("anio", "dia", "hora", "origen"))
```
 
 
 
```{r c18-30}

names(vuelos2)
names(aeropuertos)

head(vuelos2, n=3)
aeropuertos





vuelos2 %>%
 right_join(aeropuertos, c("origen" = "codigo_aeropuerto"))
```
 
```{r c18-31}
library(maps)

aeropuertos %>%
semi_join(vuelos, c("codigo_aeropuerto" = "destino")) %>%
ggplot(aes(longitud, latitud)) +
borders("state") +
geom_point() +
coord_quickmap()
```
 
 
 - mutate()
 - select()
 - left_join()
 - match()


***

## Entendiendo las uniones

***

### Unión interiores


### Unión exteriores


### Claves duplicadas

::: {.peligro}
Cuando la clave está duplicada en ambas tablas, la unión genera todas las combinaciones posibles (producto cartesiano) y el resultado tendrá más filas de las esperadas. Verifica con `count(clave) %>% filter(n > 1)` antes de unir.
:::


***

## Definiendo las columnas clave

3.  **Ejercicios**:

Hacer los ejercicios en la sección 13.4.6 del libro en español

***


## Otras implementaciones

 - merge()
 
***

## Uniones de filtro

::: {.nota}
Las uniones de filtro (`semi_join()` y `anti_join()`) nunca añaden columnas nuevas: solo conservan o descartan filas de la tabla de la izquierda según coincidan con la de la derecha.
:::

 - semi_join()
 - anti_join()
 
4.  **Ejercicios**:

Hacer los ejercicios en la sección 13.5.1 del libro en español

***

## Problemas con las uniones




 
 


***


