# Datos Relacionados



```{r echo=FALSE}
knitr::opts_chunk$set(echo = TRUE, warning = FALSE, message = FALSE)

Sys.Date()
```

***

El tema proviene de los siguientes sitios.

English:
 <https://r4ds.had.co.nz/relational-data.html>
 
Español:
 <https://es.r4ds.hadley.nz/13-relational-data.html>
 
 
***


```{r DR1}
library(tidyverse)
library(datos)
```

```{r DR2}
vuelos # data set #1
names(vuelos)
aerolineas # data set #2
names(aerolineas)
```

```{r DR3}
aeropuertos
names(aeropuertos)
```

```{r DR4}
aviones
```


```{r DR5}
clima
```


```{r DR6}
vuelos
```

```{r DR7}
aviones

aviones %>%
  count(codigo_cola) %>%
  filter(n > 1)
```

## Temas: Datos Relacionados

- mutating joins
- filtering joins
- operations

### Los datos de vuelos

 1.  **Ejercicios**:

Hacer los ejercicios en la sección 13.2.1 del libro en español

***


## Claves

 2.  **Ejercicios**:

Hacer los ejercicios en la sección 13.3.1 del libro en español

Identify the keys in the following datasets

Lahman::Batting,
babynames::babynames
nasaweather::atmos
fueleconomy::vehicles
ggplot2::diamonds


```{r DR8}
head(Lahman::Batting)
head(datos::bateadores)


Lahman::Batting %>% 
  count(playerID) %>% 
  filter(n>1) |> 
  head()


bateadores %>%
count(id_jugador,id_anio,orden_equipos) %>%
filter(n > 1) |> 
  head()
```

```{r DR9}
Lahman::Batting %>% 
  count(playerID, yearID, stint) %>% 
  filter(n>1) |> 
  head()
```



```{r DR10}
#babynames::babynames
```

```{r DR11}
babynames::babynames %>% 
  count(year, name, sex) %>% 
  filter(n>1)
```

Cual fue el primer año que su nombre aparece en la base de datos

```{r DR12}
babynames::babynames %>% 
filter(name =="Abimelys")

max(babynames::babynames$year)
```



```{r DR13}
nasaweather::atmos

```



```{r DR14}
nasaweather::atmos %>% 
  count(lat, long, year, month) %>% 
  filter(n>1)
```


```{r DR15}
fueleconomy::vehicles
```



```{r DR16}
fueleconomy::vehicles %>% 
    count(id) %>% 
  filter(n>1)
```

```{r DR17}
ggplot2::diamonds
```



```{r DR18}
ggplot2::diamonds %>% 
      count(carat, cut, color, clarity, depth, price, x, y, z) %>% 
  filter(n>1)
```


Draw a diagram illustrating the connections between the Batting, People, and Salaries tables in the Lahman package. Draw another diagram that shows the relationship between People, Managers, AwardsManagers.


Dibuja un diagrama que ilustre las conexiones entre las tablas bateadores, personas y salarios incluidas en el paquete datos. Dibuja otro diagrama que muestre la relación entre personas, dirigentes y premios_dirigentes.

```{r DR19}
names(Lahman::Batting)
names(Lahman::Salaries)
names(Lahman::People)
```




***

## Uniones de transformaciones

 - mutating join
 
```{r DR20}
vuelos2 <- vuelos %>%
  dplyr::select(anio, dia, hora, origen, destino, codigo_cola, aerolinea)
vuelos2
```
 
```{r DR21}
names(aerolineas)
aerolineas


vuelos2 %>%
  dplyr::select(-origen, -destino) %>%
  left_join(aerolineas, by = "aerolinea")
```
 
 
```{r DR22} 
x <- tribble(
  ~key, ~val_x,
  1, "x1",
  2, "x2",
  3, "x3"
)
y <- tribble(
  ~key, ~val_y,
  1, "y1",
  2, "y2",
  4, "y3"
)

x
y
```
```{r}
x %>% 
  inner_join(y, by="key")
```
 
 
 
```{r DR23}
#left_join

x %>% 
  left_join(y, by="key")


#right_join

x %>% 
  right_join(y, by="key")
#full_join

x %>% 
  full_join(y, by="key")
```

left_join


```{r DR24}
x <- tribble(
  ~key, ~nombre_x,
  1, "Juan",
  2, "Maria",
  3, "Orlando"
)
y <- tribble(
  ~key, ~edad_y,
  1, 20,
  2, 21,
  4, 22
)

x
y

x %>% 
  full_join(y, by="key")

x %>% 
  inner_join(y, by="key")
```


```{r DR25}
x %>% 
  left_join(y, by="key")

x %>% 
  right_join(y, by="key")

x %>% 
  full_join(y, by="key")

x %>% 
  inner_join(y, by="key")
```

 
 START HERE!!!!
 
```{r DR26}

vuelos2 %>%
  dplyr::select(-origen, -destino) %>%
  left_join(aerolineas, by = "aerolinea")


names(vuelos2)
names(clima)
```

```{r DR27}

vuelos2 %>%
left_join(clima)

#> Joining, by = c("anio", "mes", "dia", "hora", "origen")
vuelos2 %>%
left_join(clima, by = c("anio", "dia", "hora", "origen"))
```
 
 
 
```{r DR28}

names(vuelos2)
names(aeropuertos)

head(vuelos2, n=3)
aeropuertos





vuelos2 %>%
 right_join(aeropuertos, c("origen" = "codigo_aeropuerto"))
```
 
```{r DR29}
library(maps)

aeropuertos %>%
semi_join(vuelos, c("codigo_aeropuerto" = "destino")) %>%
ggplot(aes(longitud, latitud)) +
borders("state") +
geom_point() +
coord_quickmap()
```
 
 
 - mutate()
 - select()
 - left_join()
 - match()


***

## Entendiendo las uniones

***

### Unión interiores


### Unión exteriores


### Claves duplicadas


***

## Definiendo las columnas clave

3.  **Ejercicios**:

Hacer los ejercicios en la sección 13.4.6 del libro en español

***


## Otras implementaciones

 - merge()
 
***

## Uniones de filtro

 - semi_join()
 - anti_join()
 
4.  **Ejercicios**:

Hacer los ejercicios en la sección 13.5.1 del libro en español

***

## Problemas con las uniones




 
 


***


