# Factores


Fecha de la última revisión
```{r c19-1, echo=FALSE}
knitr::opts_chunk$set(echo = TRUE, warning = FALSE, message = FALSE)

Sys.Date()
```

***




El tema proviene de los siguientes sitios. Aunque los ejemplos son distintos

English:
 <https://r4ds.had.co.nz/factors.html>
 
Español:
 <https://es.r4ds.hadley.nz/15-factors.html>

***

## Temas

 - Qué es un factor y en qué se diferencia de una variable de texto
 - Crear factores: `factor()`, `parse_factor()`, `fct_inorder()`
 - Ver y cambiar los niveles: `levels()`, `fct_relevel()`
 - Reordenar para graficar: `fct_reorder()`, `fct_infreq()`, `fct_rev()`
 - Agrupar categorías: `fct_recode()`, `fct_collapse()`, `fct_lump_n()`
 - Las constantes que ya trae R: `letters`, `month.name`, `pi`

***

## ¿Qué es un factor?

Un **factor** es una variable categórica con una lista de valores permitidos,
que se llaman **niveles**, y con un **orden** entre ellos. Por dentro R guarda
números enteros (1, 2, 3) y una tabla que dice qué texto corresponde a cada
número.

La pregunta razonable es por qué molestarse, si el texto ya funciona. Hay dos
razones, y las dos aparecen en este capítulo:

1. **El orden.** El texto se ordena alfabéticamente, siempre. Con los meses del
   año eso significa que abril va antes que enero, lo cual es absurdo y sin
   embargo es lo que hace cualquier gráfica si la variable es texto.
2. **Los valores permitidos.** Con un factor, R sabe cuáles categorías existen
   aunque en los datos no aparezca ninguna. Si en tu muestra no hubo ningún
   individuo de la categoría "juvenil", con texto esa categoría desaparece de la
   tabla y de la gráfica; con factor sigue ahí, con un cero, que es la
   información correcta.

::: {.consejo}
Regla práctica: deja el texto como texto mientras estés limpiando datos, y
conviértelo en factor **cuando llegues a graficar o a modelar**. Convertir
demasiado pronto es la causa de la mitad de los enredos con factores.
:::

```{r c19-2, message=FALSE, warning=FALSE}
library(tidyverse)
library(datos)
library(forcats)


```
 
 
 
***

## El problema, en cuatro meses

El ejemplo que sigue tiene cuatro meses y cuatro valores. Fíjate desde ahora en
que `month` es texto (`chr`) y `x` es un número entero (`int`): esa diferencia
va a decidir cómo sale la gráfica.

```{r c19-3, background='#2dc0cc'}

month <-c("December" ,"January", "March", "April")

month
x=c(1:4)
str(month)
str(x)
```


```{r c19-4}
valores <- c(7, 3, 2, 10)


```


Unir las dos listas. Ojo con `cbind()`: junta las columnas, pero como una de
ellas es texto, **convierte todo a texto**, incluidos los números. Es un caso
clásico y una razón más para preferir `tibble()` o `data.frame()`.

```{r c19-5}
df=as.data.frame(cbind(month, valores, x))
df
```


## ¿Qué ocurrió en el gráfico?

```{r c19-6, fig.width=3}
library(tidyverse)

ggplot(df, aes(month, valores))+
  geom_point()
```

Los meses salieron en orden alfabético: April, December, January, March. No es un
error de `ggplot()`, es lo único que puede hacer con una variable de texto:
ordenarla como se ordenan las palabras. Para que salgan en el orden del calendario
hay que decirle a R cuál es ese orden, y eso es exactamente lo que hace un factor.

Ordenar los meses correctamente, usando **month.name**.

Hay variables ya descrita en R, para facilitar el uso de constantes 

 - LETTERS: Mayúscula
 - letters: minúscula
 - month.abb: abreviación de meses en Inglés
 - month.name: nombre de meses en Inglés
 - pi = el valor de pi



See this website for more details


https://datacornering.com/how-to-get-the-month-name-from-the-number-in-r/


```{r c19-7}
LETTERS
letters
month.abb
month.name
pi
```




El bloque siguiente es la receta completa, y vale la pena leerlo en tres pasos.
Primero la gráfica mal, en orden alfabético. Después una línea de verificación
que casi nadie escribe y que evita muchos problemas: `all(df$Months %in%
month.name)` comprueba que **todos** los meses estén bien escritos antes de
convertirlos. Y por último `factor(..., levels = month.name)`, que impone el
orden correcto, y la gráfica buena.

```{r c19-8}

df <- data.frame(Months=c("January", "February", "March", "April", "May", "June", "July", "August", "September", "October", "November","December"),
                Attacks=c(49, 70, 49, 44, 53, 35, 33, 36, 47, 40, 44, 32))


ggplot(df, aes(Months, Attacks))+
  geom_point()


### validar el supuesto que tengo información escrita correctamente para cada mes de año en el dataframe 
all(df$Months %in% month.name)



### convert to a factor, order defined by `month.name`.  
df$Months <- factor(df$Months, levels=month.name)

ggplot(data=df, aes(x=Months, y=Attacks)) +
  geom_point()

```





### `factor()` y `parse_factor()`

Con `factor(x, levels = ...)` asignamos los niveles en el orden de la lista que
demos. Y aquí aparece la diferencia importante entre las dos funciones que crean
factores.

::: {.funcion}
**`factor()`** (base R) y **`parse_factor()`** (readr): crear un factor.

- **Las dos** convierten un vector de texto en factor, con los niveles y el orden que les digas en `levels`.
- **La diferencia:** si un valor de los datos **no** está en la lista de niveles, `factor()` lo convierte en `NA` **en silencio**, y `parse_factor()` produce una **advertencia** que lo nombra.
- **Cuál usar:** `parse_factor()` mientras estés revisando datos, porque te enseña las erratas. `factor()` cuando ya sabes que los datos están limpios.
:::

En el bloque de abajo, `x1` trae un mes inventado, `"Dii"`, que no está en la
lista de niveles. Compara lo que hace cada función con él: las dos producen un
`NA`, pero solo una te avisa.

```{r c19-9}
x1= c("Dic", "Ene", "Mar", "Dii") # Nota que esta lista tengo un mes que se llama "Dii"

niveles_meses=c("Ene", "Mar", "Dic")

y1 <-factor(x1, levels = niveles_meses)
y1

y1 <- parse_factor(x1, levels = niveles_meses)
y1

```


::: {.advertencia}
Ese `NA` silencioso de `factor()` es de los errores más caros del curso. Si en una
columna de 5000 filas hay cincuenta escritas con una errata, `factor()` las
convierte en cincuenta faltantes y el análisis sigue como si nada. Compruébalo
siempre después de convertir: `sum(is.na(mi_factor))`.
:::

Si quiere que los valores aparezcan en el orden que aparecen en la base de datos use **unique(variable)**

```{r c19-10}

df_est=data.frame(Nombre_est=c("Monica", "Isabela", "Juan", "Robo", "Pepito"),
                  Nota_Final=c(99, 27, 89, 91, 27))

df_est

ggplot(df_est, aes(Nombre_est, Nota_Final))+
  geom_point()



df_est$fct1=factor(df_est$Nombre_est, levels = unique(df_est$Nombre_est))

ggplot(df_est, aes(fct1, Nota_Final))+
  geom_point()
```

`fct_inorder()` del paquete `forcats` hace lo mismo que ese `unique()` pero
directamente sobre el factor, y se lee mejor dentro de una cadena de pipes:

```{r c19-11}
f2 <- x1 %>% factor() %>% fct_inorder()
f2

```

`levels()` es la función que hay que correr siempre que un factor se porte raro:
enseña la lista de niveles y, sobre todo, **el orden** en que están.

```{r c19-12}
levels(f2)
```


## El paquete forcats

 - library(forcats)

`forcats` es el paquete del tidyverse dedicado a los factores (el nombre es un
anagrama de *factors*). Todas sus funciones empiezan por `fct_`, reciben el
factor como primer argumento y devuelven otro factor, así que encajan
directamente dentro de `mutate()` y de `aes()`.

::: {.historia}
Los factores vienen del lenguaje **S** y en su momento fueron una buena idea por
una razón que hoy suena rara: guardar enteros en vez de texto ahorraba memoria,
que en los años ochenta era escasa. Durante décadas R convirtió automáticamente
todo el texto en factores al leer un archivo, lo que causó incontables dolores de
cabeza. En 2020, con **R 4.0.0**, ese comportamiento por fin cambió:
`stringsAsFactors = FALSE` pasó a ser el valor por defecto. `forcats`, de
**Hadley Wickham** (2016), había resuelto antes la otra mitad del problema: cómo
manipular los niveles sin pelear.
:::

::: {.funcion}
**`factor()` y las funciones `fct_*` (forcats)**: manejar variables categóricas.

- **`factor(x, levels = ...)`:** define una variable categórica y el **orden** de sus niveles.
- **`fct_reorder(f, y)`:** reordena los niveles según otra variable (ideal para gráficos).
- **Otras:** `fct_infreq()` (por frecuencia), `fct_rev()` (invertir), `fct_relevel()` (mover niveles a mano).
:::
 
 - sort()
 - factor()
 - parse_factor()
 - unique()
 - fact_inorder()
 - levels()
 
### Datos: Encuesta Social General

`encuesta` es una muestra de la General Social Survey de Estados Unidos, y es el
conjunto que usa R4DS para este tema. Tiene varias columnas categóricas con
muchos niveles (`religion`, `estado_civil`, `ingreso`, `partido`), que es
exactamente el terreno donde los factores hacen falta.

 - count()


```{r c19-13}
library(datos)
encuesta
```


Contabilizar la cantidad de personas por "estado civil"

```{r c19-14}
df=encuesta %>% 
   count(estado_civil)
df
```


```{r c19-15, fig.width=10}

unique(df$estado_civil)


df$estado_est_civil <-factor(df$estado_civil, levels = df$estado_civil)

df$niveles_est_civil <- fct_reorder(df$estado_civil, df$n )

df

ggplot(df, 
       aes(estado_civil,n )) +
       geom_col()
```


### Una figura pequeña a la derecha, con el texto alrededor

```{r c19-16, echo=FALSE, out.width= "50%", out.extra=if (knitr::is_html_output()) 'style="float:right; padding:10px"'}

df %>%
  mutate(estado_civil = fct_reorder(estado_civil, n)) %>%
  ggplot(aes(x = estado_civil, y = n)) + 
  geom_col()


```






 
El bloque de arriba enseña dos cosas a la vez. La primera es la de siempre:
`fct_reorder(estado_civil, n)` ordena las barras por su tamaño, y la gráfica pasa
de ser una lista alfabética a contar algo. La segunda es de presentación: con las
opciones `out.width` y `out.extra` del bloque, la figura sale a la mitad de ancho
y flotando a la derecha, de manera que el texto la rodea en vez de quedarse
debajo. Es un recurso útil cuando la gráfica es un apoyo del argumento y no el
argumento entero.

Fíjate en el detalle de que `fct_reorder()` va dentro de `mutate()`, antes del
`ggplot()`. También se puede escribir directamente dentro de `aes()`, y en los
bloques siguientes se hace así; las dos maneras funcionan y conviene reconocer
las dos.

<br>



## Haga un re-order por la cantidad de personas por religión

```{r c19-17, fig.ncol = 2}
df2=encuesta %>% 
   count(religion)

df2 %>%
  mutate(religion = fct_reorder(religion, n)) %>%
  ggplot(aes(x = religion, y = n)) + 
  geom_col()+
  theme(axis.text.x = element_text(angle = 45, vjust = 0.5, hjust=1))

```


***  

## Modificar el orden de los factores

::: {.consejo}
Usa `fct_reorder()` para ordenar los niveles de un factor según otra variable (por ejemplo la frecuencia o la media). Los gráficos quedan mucho más fáciles de leer que con el orden alfabético por defecto.
:::

   - fct_reorder()
   - !is.na( ) remover los "NA"
   - fct_infreq()
   - fct_rev()
   - fct_recode()
   - fct_collapse()
   - fct_lump()

Conviene separarlas en dos grupos, porque hacen cosas distintas:

::: {.funcion}
**Reordenar los niveles** (no cambian los datos, solo el orden en que se enseñan).

- **`fct_reorder(f, y)`:** ordena los niveles de `f` según la mediana de `y`. Es la que más se usa: convierte una gráfica de barras alfabética en una gráfica que se lee sola.
- **`fct_reorder2(f, x, y)`:** para gráficas de líneas, ordena la leyenda según el valor de `y` en el `x` más grande, es decir, según el orden en que las líneas terminan.
- **`fct_infreq(f)`:** ordena por frecuencia, de la categoría más común a la menos común.
- **`fct_rev(f)`:** invierte el orden actual.
- **`fct_relevel(f, "algo")`:** mueve a mano uno o varios niveles al principio.
:::

::: {.funcion}
**Agrupar o renombrar niveles** (estos **sí** cambian los datos).

- **`fct_recode(f, nuevo = "viejo")`:** cambia el nombre de un nivel. Si varios niveles reciben el mismo nombre nuevo, quedan fundidos en uno.
- **`fct_collapse(f, grupo = c("a", "b", "c"))`:** junta varios niveles en uno, y es más cómodo que `fct_recode()` cuando son muchos.
- **`fct_lump_n(f, n = 5)`:** conserva los `n` niveles más frecuentes y mete todo lo demás en una categoría "otros". Útil cuando una variable tiene cuarenta categorías y treinta y cinco tienen dos observaciones cada una.
:::

::: {.advertencia}
`fct_recode()`, `fct_collapse()` y `fct_lump_n()` **cambian los datos**, no solo
su presentación. Agrupar categorías es una decisión de análisis, no de estética:
di siempre en el texto del informe cuáles categorías juntaste y por qué.
:::

Un ejemplo de las tres últimas, con la religión de la encuesta:

```{r c19-agrupar}
encuesta |> 
  mutate(religion_corta = fct_lump_n(religion, n = 5, other_level = "Otras")) |> 
  count(religion_corta, sort = TRUE)
```

Y `fct_recode()`, que cambia el nombre de un nivel. Aquí le cambiamos el nombre al
nivel `"Otras"` que acabamos de crear nosotros mismos:

```{r c19-recode}
encuesta |> 
  mutate(
    religion_corta = fct_lump_n(religion, n = 5, other_level = "Otras"),
    religion_corta = fct_recode(religion_corta, "Otras religiones" = "Otras")
  ) |> 
  count(religion_corta, sort = TRUE)
```

::: {.advertencia}
En `fct_recode()`, el nombre **nuevo** va a la izquierda del igual y el **viejo** a
la derecha, que es al revés de lo que casi todo el mundo escribe la primera vez.
Y si el nivel viejo no existe, no da error: da una advertencia (`Unknown levels
in f`) y devuelve el factor sin tocar. Con `warning=FALSE` en las opciones del
bloque, esa advertencia no se ve y uno se queda creyendo que renombró algo.
Comprueba siempre con `levels()` después de renombrar.
:::

Y `fct_infreq()` con `fct_rev()`, que juntas son la receta habitual para una
gráfica de barras horizontales bien ordenada:

```{r c19-infreq}
encuesta |> 
  mutate(estado_civil = fct_rev(fct_infreq(estado_civil))) |> 
  ggplot(aes(y = estado_civil)) +
  geom_bar()
```


```{r c19-18}


#model=lm(y~x, df)
#summary(model)


resumen_religion <- encuesta %>%
  group_by(religion) %>%
  summarise(
    edad = mean(edad, na.rm = TRUE),
    horas_tv = mean(horas_tv, na.rm = TRUE),
    sd_edad = sd(edad, na.rm = TRUE),
    n = n()
  )
resumen_religion


ggplot(resumen_religion, aes(edad, religion)) + 
   geom_point()

min(encuesta$horas_tv, na.rm = TRUE)
```

Esta primera gráfica está en orden alfabético inverso, que es el que traía el
factor, y por eso los puntos parecen repartidos al azar. Compárala con la
siguiente.


### Nota el efecto de añadir un "-" antes de **edad**

`fct_reorder(religion, edad)` ordena de menor a mayor; con el signo menos delante,
`fct_reorder(religion, -edad)`, el orden se invierte. Es el truco más corto para
darle la vuelta a una gráfica, y funciona solo con variables numéricas. Para
cualquier otro caso está `fct_rev()`.

```{r c19-19}
ggplot(resumen_religion, aes(edad, fct_reorder(religion, -edad))) +
  geom_point()
```

```{r c19-20}
resumen_religion %>%
  mutate(religion = fct_reorder(religion, horas_tv)) %>%
  ggplot(aes(horas_tv, religion)) +
  geom_point()
```



### `fct_reorder()` y `fct_reorder2()`

`fct_reorder()` sirve cuando el factor va en una **posición**, es decir, en uno de
los dos ejes: es el caso de todas las gráficas de barras y de puntos de este
capítulo.

`fct_reorder2()` sirve cuando el factor va en un aspecto **que no es posición**,
típicamente el color de una gráfica de líneas. Ordena la leyenda según el valor
de `y` en el `x` más grande, o sea, según el orden en que las líneas terminan a
la derecha. El resultado es que la leyenda y las líneas coinciden de arriba
abajo, y el lector deja de tener que ir y venir entre las dos.


```{r c19-21}
resumen_ingreso <- encuesta %>%
  group_by(ingreso) %>%
  summarise(
    edad = mean(edad, na.rm = TRUE),
    horas_tv = mean(horas_tv, na.rm = TRUE),
    n = n()
  )

resumen_ingreso

ggplot(resumen_ingreso, aes(horas_tv, fct_reorder(ingreso, horas_tv))) +
  geom_point()

```


### Reordenar a mano: `fct_relevel()`

A veces el orden que uno quiere no sale de ningún cálculo. Un caso muy común:
mover al final las categorías que no son categorías de verdad, como "No aplica",
"No sé" o "Sin respuesta", para que no estorben en el medio de la gráfica.

`fct_relevel()` es una generalización de `stats::relevel()` que permite mover
cualquier número de niveles a cualquier posición.

```{r c19-22}
ggplot(resumen_ingreso, aes(edad, fct_relevel(ingreso, "No aplica"))) +
  geom_point()
```


***

## Ejercicios del libro R4DS

Hacer los ejercicios de las secciones 15.3.1 y 15.5.1 del libro en español.

*** 


## Ejercicios del capítulo

::: {.nota}
**Sobre los ejercicios de este capítulo.** Cada ejercicio se entrega con tres
cosas: el **script**, el **resultado** (que la tabla o la gráfica se vean) y una
**explicación en palabras**. Los ejercicios usan `millas` del paquete `datos`, no
`encuesta`, que es el conjunto con el que se enseña aquí. La hoja completa para
entregar está en `Ejercicios/Ejercicios_Capitulo_21_factores.Rmd`.
:::

### Ejercicio 1. Texto contra factor

::: {.ejercicio}
Datos: `millas`. Comprueba con `class()` que `clase` es texto. Haz una gráfica de
barras. Después conviértela en factor con un orden que tenga sentido para ti (por
ejemplo del vehículo más pequeño al más grande) y repite la gráfica.

**Verificación:** `levels()` debe devolver 7 niveles en el orden que tú
escogiste, y la gráfica debe seguir ese orden.

**En palabras:** ¿en qué orden salían las barras antes? ¿Por qué ese orden no lo
escogió nadie?
:::

```{r c19-ej1, eval=FALSE}
# Escribe tu código aquí
```

### Ejercicio 2. `fct_reorder()` para que la gráfica hable

::: {.ejercicio}
Datos: `millas`. Haz un diagrama de puntos del consumo mediano en `autopista`
para cada `clase`, primero sin ordenar y después con
`fct_reorder(clase, autopista)`.

**Verificación:** en la versión ordenada, `pickup` debe quedar en un extremo y
`compact` o `subcompact` en el otro.

**En palabras:** las dos gráficas tienen exactamente los mismos datos. ¿Qué se ve
en la segunda que no se veía en la primera? ¿Por qué el orden alfabético es casi
siempre el peor de los órdenes posibles?
:::

```{r c19-ej2, eval=FALSE}
# Escribe tu código aquí
```

### Ejercicio 3. Ordenar por frecuencia

::: {.ejercicio}
Datos: `millas`, variable `fabricante`. Haz una gráfica de barras **horizontales**
usando `fct_infreq()` y `fct_rev()`.

**Verificación:** la barra más larga tiene que quedar arriba del todo.

**En palabras:** prueba a quitar `fct_rev()` y mira qué pasa. Explica por qué en
barras horizontales hace falta y en barras verticales no.
:::

```{r c19-ej3, eval=FALSE}
# Escribe tu código aquí
```

### Ejercicio 4. Cuando hay demasiadas categorías

::: {.ejercicio}
Datos: `millas`. Averigua cuántos fabricantes distintos hay. Después usa
`fct_lump_n()` para quedarte con los 5 más frecuentes y meter el resto en una
categoría llamada `"Otros"`.

**Verificación:** el factor nuevo debe tener exactamente **6** niveles, y la suma
de los conteos debe seguir dando 234.

**En palabras:** ¿cuántos vehículos acabaron en `"Otros"`? Esta función **cambia
los datos**, no solo la gráfica. ¿En qué situación sería deshonesto usarla sin
decirlo?
:::

```{r c19-ej4, eval=FALSE}
# Escribe tu código aquí
```

### Ejercicio 5. Agrupar a mano

::: {.ejercicio}
Datos: `millas`. Con `fct_collapse()`, agrupa las siete clases en dos categorías
que tengan sentido para ti (por ejemplo vehículos grandes y vehículos pequeños).
Después compara el consumo en autopista entre los dos grupos.

**Verificación:** el factor nuevo tiene 2 niveles y la suma de los conteos sigue
dando 234.

**En palabras:** justifica tu agrupación. ¿Qué información se perdió al pasar de
siete categorías a dos? ¿Habrías llegado a la misma conclusión con las siete?
:::

```{r c19-ej5, eval=FALSE}
# Escribe tu código aquí
```

### Ejercicio 6. El nivel que sigue ahí aunque no haya datos

::: {.ejercicio}
Convierte `clase` en factor. Filtra fuera todos los `2seater`. Después mira
`levels()`, `count(clase)` y `count(clase, .drop = FALSE)`.

**Verificación:** `levels()` sigue devolviendo **7** niveles, `count()` devuelve
**6** filas, y `count(clase, .drop = FALSE)` devuelve **7**, la última con un
cero. Con `fct_drop()`, `levels()` baja a 6.

**En palabras:** las tres respuestas son distintas y las tres son correctas.
Explica cuándo querrías ver el cero y cuándo no. Piensa en una especie que
buscaste en el campo y no encontraste.
:::

```{r c19-ej6, eval=FALSE}
# Escribe tu código aquí
```

### Ejercicio 7 (BONO). La errata que se convierte en `NA`

::: {.ejercicio}
Haz una copia de `millas` y cámbiale a mano la clase de tres vehículos a
`"compacto"` (en español, que no es un nivel válido). Conviértela en factor de
dos maneras: con `factor(..., levels = ...)` usando las siete clases correctas, y
con `parse_factor()`.

**Verificación:** las dos producen exactamente 3 `NA`, pero solo una de ellas
te avisa.

**En palabras:** copia la advertencia de `parse_factor()`. Si esto pasara en una
columna de 5000 filas de datos de campo, ¿cuál de las dos funciones querrías
haber usado, y qué línea correrías después para estar seguro?
:::

```{r c19-ej7, eval=FALSE}
# Escribe tu código aquí
```
