# Factores


Fecha de la última revisión
```{r echo=FALSE}
knitr::opts_chunk$set(echo = TRUE, warning = FALSE, message = FALSE)

Sys.Date()
```

***




El tema proviene de los siguientes sitios. Aunque los ejemplos son distintos

English:
 <https://r4ds.had.co.nz/factors.html>
 
Español:
 <https://es.r4ds.hadley.nz/15-factors.html>
 
 
```{r message=FALSE, warning=FALSE}
library(tidyverse)
library(datos)
library(forcats)


```
 
 
 
***
```{r F1, background='#2dc0cc'}

month <-c("December" ,"January", "March", "April")

month
x=c(1:4)
str(month)
str(x)
```


```{r F2}
valores <- c(7, 3, 2, 10)


```


Unir las dos listas

```{r F3}
df=as.data.frame(cbind(month, valores, x))
df
```


## ¿Qué ocurrió en el gráfico?

```{r F4, fig.width=3}
library(tidyverse)

ggplot(df, aes(month, valores))+
  geom_point()
```

Order months in correct order

use **month.name**

Hay variables ya descrita en R, para facilitar el uso de constantes 

 - LETTERS: Mayúscula
 - letters: minúscula
 - month.abb: abreviación de meses en Inglés
 - month.name: nombre de meses en Inglés
 - pi = el valor de pi



See this website for more details


https://datacornering.com/how-to-get-the-month-name-from-the-number-in-r/


```{r F5}
LETTERS
letters
month.abb
month.name
pi
```




```{r F6}

df <- data.frame(Months=c("January", "February", "March", "April", "May", "June", "July", "August", "September", "October", "November","December"),
                Attacks=c(49, 70, 49, 44, 53, 35, 33, 36, 47, 40, 44, 32))


ggplot(df, aes(Months, Attacks))+
  geom_point()


### validar el supuesto que tengo información escrita correctamente para cada mes de año en el dataframe 
all(df$Months %in% month.name)



### convert to a factor, order defined by `month.name`.  
df$Months <- factor(df$Months, levels=month.name)

ggplot(data=df, aes(x=Months, y=Attacks)) +
  geom_point()

```





### Usando las funciones factor y levels, estamos asignando los factores a un nivel específico en el orden de la lista

### parse_factor() is similar a factor(), but generates a warning if levels have been specified and some elements of x are not found in those levels.

```{r F7}
x1= c("Dic", "Ene", "Mar", "Dii") # Nota que esta lista tengo un mes que se llama "Dii"

niveles_meses=c("Ene", "Mar", "Dic")

y1 <-factor(x1, levels = niveles_meses)
y1

y1 <- parse_factor(x1, levels = niveles_meses)
y1

```


Si quiere que los valores aparezcan en el orden que aparecen en la base de datos use **unique(variable)**

```{r F8}

df_est=data.frame(Nombre_est=c("Monica", "Isabela", "Juan", "Robo", "Pepito"),
                  Nota_Final=c(99, 27, 89, 91, 27))

df_est

ggplot(df_est, aes(Nombre_est, Nota_Final))+
  geom_point()



df_est$fct1=factor(df_est$Nombre_est, levels = unique(df_est$Nombre_est))

ggplot(df_est, aes(fct1, Nota_Final))+
  geom_point()
```

```{r F9}
f2 <- x1 %>% factor() %>% fct_inorder()
f2

```

```{r F10}
levels(f2)
```


## Temas:
 - library(forcats)
 
 - sort()
 - factor()
 - parse_factor()
 - unique()
 - fact_inorder()
 - levels()
 
### Datos : Encuesta Social General
 
 - count()
 
1.  **Ejercicios**:



```{r F11}
library(datos)
encuesta
```


Contabilizar la cantidad de personas por "estado civil"

```{r F12}
df=encuesta %>% 
   count(estado_civil)
df
```
knitr


```{r F13, fig.width=10}

unique(df$estado_civil)


df$estado_est_civil <-factor(df$estado_civil, levels = df$estado_civil)

df$niveles_est_civil <- fct_reorder(df$estado_civil, df$n )

df

ggplot(df, 
       aes(estado_civil,n )) +
       geom_col()
```


## A smaller figure to the right, with floating text

```{r F14, echo=FALSE, out.width= "50%", out.extra='style="float:right; padding:10px"'}

df %>%
  mutate(estado_civil = fct_reorder(estado_civil, n)) %>%
  ggplot(aes(x = estado_civil, y = n)) + 
  geom_col()


```






 
LOTS of text here to wrap around the figure.  dfghjlkjhgdgxchvbvcxcvbnnbvvbvbbvcvxcv. fgffhgcvbcvbhbvvbvcvbnv bcbnbbnmmbnmnb vbcbnbvvnbbb vbb v b b cgjhkggbcv



<br>



## Haga un re-order por la cantidad de personas por religión

```{r F15, fig.ncol = 2}
df2=encuesta %>% 
   count(religion)

df2 %>%
  mutate(religion = fct_reorder(religion, n)) %>%
  ggplot(aes(x = religion, y = n)) + 
  geom_col()+
  theme(axis.text.x = element_text(angle = 45, vjust = 0.5, hjust=1))

```


Hacer los ejercicios en la sección 15.3.1 del libro en español

***  

## Modificar el orden de los factores

   - fct_reorder()
   - !is.na( ) remover los "NA"
   - fct_infreq()
   - fct_rev()
   - fct_recode()
   - fct_collapse()
   - fct_lump()


```{r F16}


#model=lm(y~x, df)
#summary(model)


resumen_religion <- encuesta %>%
  group_by(religion) %>%
  summarise(
    edad = mean(edad, na.rm = TRUE),
    horas_tv = mean(horas_tv, na.rm = TRUE),
    sd_edad =  min(horas_tv, na.rm = TRUE),
    n = n()
  )
resumen_religion


ggplot(resumen_religion, aes(edad, religion)) + 
   geom_point()

min(encuesta$horas_tv, na.rm = TRUE)
```


### Nota el efecto de añadir un "-" antes de **edad** 

```{r F17}
ggplot(resumen_religion, aes(edad, fct_reorder(religion, -edad))) +
  geom_point()
```

```{r F18}
resumen_religion %>%
  mutate(religion = fct_reorder(religion, horas_tv)) %>%
  ggplot(aes(horas_tv, religion)) +
  geom_point()
```



Reorder factor levels by sorting along another variable
Description
fct_reorder() is useful for 1d displays where the factor is mapped to position; fct_reorder2() for 2d displays where the factor is mapped to a non-position aesthetic. last2() and first2() are helpers for fct_reorder2(); last2() finds the last value of y when sorted by x; first2() finds the first value.


```{r F19}
resumen_ingreso <- encuesta %>%
  group_by(ingreso) %>%
  summarise(
    edad = mean(edad, na.rm = TRUE),
    horas_tv = mean(horas_tv, na.rm = TRUE),
    n = n()
  )

resumen_ingreso

ggplot(resumen_ingreso, aes(horas_tv, fct_reorder(ingreso, horas_tv))) +
  geom_point()

```


Reorder factor levels by hand
Description
This is a generalisation of stats::relevel() that allows you to move any number of levels to any location.

```{r F20}
ggplot(resumen_ingreso, aes(edad, fct_relevel(ingreso, "No aplica"))) +
  geom_point()
```


2.  **Ejercicios**:

Hacer los ejercicios en la sección 15.5.1 del libro en español

*** 

