# Cadena de Caracteres = STRINGS


```{r echo=FALSE}
knitr::opts_chunk$set(echo = TRUE, warning = FALSE, message = FALSE)

Sys.Date()
```

***

El tema proviene de los siguientes sitios.

English:
 <https://r4ds.had.co.nz/strings.html>
 
Español:
 <https://es.r4ds.hadley.nz/14-strings.html>
 


```{r}
library(tidyverse)
library(datos)
library(stringr)

```


***

```{r SR1}
string1 <- "El Pequeño Principe; Saint Exupery"
string2 <- "El segundo sexo: Simone de Beauvoir"
string3 <- "El segundo sexo \\ Simone de Beauvoir"


string1
string2
string3
```


```{r SR2}
comilla_doble <- '\"' # ó '"'
comilla_simple <- '\'' # ó "'"

comilla_ampersand <- "&"

comilla_doble
comilla_simple
comilla_ampersand

```
& 

```{r SR3} 
x <- c("\"", "\\")
x

writeLines(x)
```


## Caracteres especiales

```{r SR4}
"\n"
"\t"
```






## Para ver las opciones de caracteres y como trabajar cadenas de caracteres use **?"'"** para ver 

```{r SR5}
?"'"
```


‘⁠\n⁠’	newline (aka ‘line feed’)
‘⁠\r⁠’	carriage return
‘⁠\t⁠’	tab
‘⁠\b⁠’	backspace
‘⁠\a⁠’	alert (bell)
‘⁠\f⁠’	form feed
‘⁠\v⁠’	vertical tab
‘⁠\\⁠’	backslash ‘⁠\⁠’
‘⁠\'⁠’	ASCII apostrophe ‘⁠'⁠’
‘⁠\"⁠’	ASCII quotation mark ‘⁠"⁠’
‘⁠\`⁠’	ASCII grave accent (backtick) ‘⁠`⁠’

⁠
## Lista de caracteres especiales (unicodes)


Vea el siguiente enlace para los unicodes

<https://en.wikipedia.org/wiki/List_of_Unicode_characters>



```{r SR6}
x <- "\u00b5" # mu
x

y <- "\u00b6" # pilcrow
y

z <- "\u00A1" # ¡
z

w <- "\u01FC\u00b6" # Ǽ¶
w
```



Escribir si nombre en el alfabeto Cyrilico

 -  Vea este enlace para conocer el alfabeto cyrilico



<<https://www.google.com/search?client=safari&rls=en&q=cyrillic+alphabet&ie=UTF-8&oe=UTF-8#vhid=cMLOx1fN0Zg5UM&vssid=l>>

```{r SR7}
Raymond = "\u048E\u0430\u042B\u043C\u043E\u043D\u0434, Asi se escribe mi nombre en ruso"
Raymond
```




## Temas: Cadenas de Caracteres

 - library(stringr)
 
Solamente trabajermos con el paquete stringr, donde las funciones escrita de forma que sean más intuitivos para recordar.  Todas las funciones conmienzan con **str_**


### El largo de una cadena de caracteres con **str_length**

```{r SR8}
library(stringr)
str_length("Yo quiero un Lamborghini")
```




### Combinar cadenas con **str_c**

Nota aqui que une la primera oración con la segunda oración


```{r SR9}


str_c("Es una oración con muchas letras y palabras", 
      "Mi pelicula favorita es Cinema Paraiso")


```


Usa el argumento **sep = "xxx  "** para controlar cómo separar las oraciones


```{r SR10}


str_c("Es una oración con muchas letras y palabras", 
      "Mi pelicula favorita es Cinema Paraiso", sep = ", ")


```


  
  
  - str_replace_na()

```{r SR11} 
x <- c("Mi pelicula favorita es Cinema Paraiso", NA)
x
str_c("|-", x, "-|")
```
  
  
## Dividir cadenas basado en la posición de los caracteres en la cadena

  - str_sub()
  
  
```{r SR12}
x= c( "Piña", "Manzana", "Toronja")
str_sub(x, 1,1)

```
  
### Seleccionar los caracteres al último de la palabra

```{r SR13}
x= c( "Piña", "Manzana", "Toronja")
str_sub(x, -2,-1)


```
  
  

### Cambiar a todo minuscula


```{r SR14}
x= c( "Piña", "Manzana", "Toronja", "HAPPY")
str_to_lower(x)
```


### Cambiar a mayuscula

```{r SR15}
x= c( "Piña", "Manzana", "Toronja")
str_to_upper(x)
```
  
## Locales

  - ¿Qué es un locale?
  - str_to_lower()
  - str_to_upper()
  - str_order() # que hace esta función?
  - str_sort() # que hace esta función?
  

```{r SR16}
x
str_order(x) # regresa el orden de las palabras

str_sort(x) # reorganiza las palabras en orden alfabético
```


  
1.  **Ejercicios**:

Hacer los ejercicios en la sección 14.2.5 del libro en español

***  
  
## Buscar patrones

## Coincidencia básica

Para visualizar patrones de letras

 - str_view()
 - str_view( , .x.)

```{r SR17}

library(stringr)
x <- c("manzana", "banana", "pera")
str_view(x, "er")
```


Ejemplo de como uno puede utiliza esas funciones


 
```{r SR18}
x= c( "Piña", "Manzana", "Toronja", "Jugo", "Monique", "Raymond")
str_detect(x, "a") # detectar la a
str_detect(x, "i") # detectar la i
str_detect(x, "ñ")
``` 


### Detectar las palabras que comienzan con una letra específica con "^"


```{r R19}
# ¿Cuántas palabras comunes empiezan con m o M?
# str_detect(x, "^M")
x
sum(str_detect(x, "^m"))
sum(str_detect(x, "^M"))
```


### Detectar las palabras que terminan con una letra específica con "$"


```{r R20}
# ¿Qué proporción de palabras comunes terminan con una vocal?
mean(str_detect(palabras, "[aáeéiíoóuú]$"))

# ¿Qué proporción de palabras comunes terminan con una vocal especifica?
mean(str_detect(x, "[o]$"))
```


- Comienza para mirar el archivo palabras
 
- Cuentas palabras tiene ese archivo?

```{r R21}
library(stringr)
library(datos)
palabras
```



```{r R22}
# Encuentra todas las palabras que contengan al menos una vocal, y luego niégalo
sin_vocales_1 <- !str_detect(palabras, "[aáeéiíoóuúúü]")


sin_vocales_1

# Encuentra todas las palabras consistentes solo en consonantes (no vocales)
sin_vocales_2 <- str_detect(palabras, "^[^aáeéiíoóuúúü]+$")

identical(sin_vocales_1, sin_vocales_2)



```



Suma la cantidad de palabras que no tienen vocales?



```{r R23}
library(tidyverse)
df <- tibble(
  palabra = palabras, 
  i = seq_along(palabra)
) ## poner los datos en un dataframe 


df %>% 
  filter(str_detect(palabras, "x$")) # filtrar todas la palabras para solamente las terminan en **x**

df %>% 
  filter(str_detect(palabras, "z$")) # filtrar todas la palabras para solamente las terminan en **z**
```




Contar cuantas "a" hay en cada palabra

```{r R24}
x= c( "Piña", "Manzana", "Toronja", "Jugo")
str_count(x, "a")
```


```{r R25}
# En promedio, ¿cuántas vocales hay por palabra?
mean(str_count(palabras, "[aáeéiíoóuúü]"))

mean(str_count(palabras, "[x]"))
```



```{r R26}
df %>% 
  mutate(
    vocales = str_count(palabra, "[aáeéiíoóuúü]"), # Cuenta cuantas vocales 
    consonantes = str_count(palabra, "[^aáeéiíoóuúü]") # cuenta cuantos consonantes
  )
```

 - los puntos y caracteres especiales
 
 
 
2.  **Ejercicios**:

Hacer los ejercicios en la sección 14.2.7.1 del libro en español

***  


## Anclas

 - ^ al principio
 - $ al final
 

3.  **Ejercicios**:

Hacer los ejercicios en la sección 14.2.8.1 del libro en español

***  

## Clases de caracteres y alternativas

 - \d
 - \s
 - [abc]
 - [^abc]
 
 - $ . | ? * + ( ) [ {
 

```{r SR27}
str_view(c("cómo", "como", "Raymond"), "c(ó|o)mo")


```
 
4.  **Ejercicios**:

Hacer los ejercicios en la sección 14.2.9.1 del libro en español

***
 
 


## Repetición

 - ?, 0 o 1, precencia o auscencia
 - +, 1 o más
 - *, 0 o más
 - str_view()
 - {n} : exactamente n
 - {n, }: n o más
 - { , m}: no más de m
 - {n, m}: entre n y m
 - {n, m}?: la cadena más larga
 - {n, m}+?: la cadena más corta
 
 
5.  **Ejercicios**:

Hacer los ejercicios en la sección 14.2.10.1 del libro en español

***

 
## Agrupamiento y referencias previas

 - str_view(frutas, "(..)\\1", match=TRUE)
 

6.  **Ejercicios**:

Hacer los ejercicios en la sección 14.2.11.1 del libro en español

***
 


## Herramientas: Objetivos

 - Determinar qué cadenas coinciden con un patrón.
 - Encontrar la posición de una coincidencia.
 - Extraer el contenido de las coincidencias.
 - Remplazar coincidencias con nuevos valores.
 - Dividir una cadena de acuerdo a una coincidencia.
 
 
### Detectar coincidencias

 - str_detect(x, "e")

 
```{r SR28}
library(datos) 
#fruit
head(palabras)
```
 
 
 
```{r SR29}
# Encuentra todas las palabras que contengan al menos una vocal, y luego niégalo
sin_vocales_1 <- !str_detect(palabras, "[aáeéiíoóuúúü]")

#sin_vocales_1
# Encuentra todas las palabras consistentes solo en consonantes (no vocales)
sin_vocales_2 <- str_detect(palabras, "^[^aáeéiíoóuúúü]+$")
#sin_vocales_1
identical(sin_vocales_1, sin_vocales_2)
#> [1] TRUE
```
 
 - str_subset()
 - seq_along()
 - str_count()
 
 
 
7.  **Ejercicios**:

Hacer los ejercicios en la sección 14.3.2 del libro en español

***


## Extraer coincidencias

 - str_extract()
 - str_extract_all()
 


8.  **Ejercicios**:

Hacer los ejercicios en la sección 14.3.3.1 del libro en español

***
 
## Coincidencias agrupadas:

 - str_match*
```{r SR30}
sustantivo <- "(el|la|los|las|lo|un|una|unos|unas) ([^ ]+)"

tiene_sustantivo <- oraciones %>%
  str_subset(sustantivo)

#tiene_sustantivo
tiene_sustantivo %>% 
  str_extract(sustantivo)
#>  [1] "los de"      "el camión"   "la mejor"    "la cuenta"   "las ruinas."
#>  [6] "la hoja"     "la cocina."  "la taza"     "el tanque."  "el calor"
```


8.  **Ejercicios**:

Hacer los ejercicios en la sección 14.3.4.1 del libro en español

***

## Remplazar coincidencias


 - str_replace()
 - str_replace_all()
 
 
9.  **Ejercicios**:

Hacer los ejercicios en la sección 14.3.5.1 del libro en español

***


## Divisiones


  - str_split()
  - str_split(" ", simplify=TRUE)
  - str_split(x, boundery("word"))[[1]]
  

10.  **Ejercicios**:

Hacer los ejercicios en la sección 14.3.6.1 del libro en español

***  
  
  
## Otro tipos de patrones

 - regex("x", ignore_case=TRUE)
 - seperar números telefonicos
 
## stringi: 

10.  **Ejercicios**:

Hacer los ejercicios en la sección 14.3.6.1 del libro en español
Buscar 3 funciones en stringi y aplica y explica las funciones con un set de datos.





*** 
 

 
  
  

 