# Cadena de Caracteres = STRINGS


```{r c20-1, echo=FALSE}
knitr::opts_chunk$set(echo = TRUE, warning = FALSE, message = FALSE)

Sys.Date()
```

***

El tema proviene de los siguientes sitios.

English:
 <https://r4ds.had.co.nz/strings.html>
 
Español:
 <https://es.r4ds.hadley.nz/14-strings.html>
 


```{r c20-2}
library(tidyverse)
library(datos)
library(stringr)

```


***

```{r c20-3}
string1 <- "El Pequeño Principe; Saint Exupery"
string2 <- "El segundo sexo: Simone de Beauvoir"
string3 <- "El segundo sexo \\ Simone de Beauvoir"


string1
string2
string3
```


***

Caracteres especiales en cadenas de caracteres

```{r c20-4}
comilla_doble <- '\"' # ó '"'
comilla_simple <- '\'' # ó "'"

comilla_ampersand <- "&"

comilla_doble
comilla_simple
comilla_ampersand

```
& 

***

Backslash



```{r c20-5}
x <- c("\"", "\\")
x

writeLines(x)
```


## Caracteres especiales

```{r c20-6}
"\n"
"\t"
```




***

## Para ver las opciones de caracteres y como trabajar cadenas de caracteres use **?"'"** para ver 

```{r c20-7}
?"'"
```


```
‘⁠\n⁠’	newline (aka ‘line feed’)
‘⁠\r⁠’	carriage return
‘⁠\t⁠’	tab
‘⁠\b⁠’	backspace
‘⁠\a⁠’	alert (bell)
‘⁠\f⁠’	form feed
‘⁠\v⁠’	vertical tab
‘⁠\\⁠’	backslash ‘⁠\⁠’
‘⁠\'⁠’	ASCII apostrophe ‘⁠'⁠’
‘⁠\"⁠’	ASCII quotation mark ‘⁠"⁠’
‘⁠\`⁠’	ASCII grave accent (backtick) ‘⁠`⁠’
```

⁠

***


## Lista de caracteres especiales (unicodes)


Vea el siguiente enlace para los unicodes

<https://en.wikipedia.org/wiki/List_of_Unicode_characters>



```{r c20-8}
x <- "\u00b5" # mu
x

y <- "\u00b6" # pilcrow
y

z <- "\u00A1" # ¡
z

w <- "\u01FC\u00b6" # Ǽ¶
w
```



Escribir su nombre en el alfabeto cirílico

 -  Vea este enlace para conocer el alfabeto cirílico



<<https://www.google.com/search?client=safari&rls=en&q=cyrillic+alphabet&ie=UTF-8&oe=UTF-8#vhid=cMLOx1fN0Zg5UM&vssid=l>>

РЕЙМОНД

```{r c20-9}
Raymond = "\u048E\u0400\u042B\u043C\u043E\u043D\u0434, Asi se escribe mi nombre en ruso"
Raymond


```

necesito poner una letra extraña en mi frase, `"\u048E"`. 

***



## Temas: Cadenas de Caracteres

 - Lo básico: largo, unir, cortar, mayúsculas y minúsculas
 - Qué es una expresión regular y por qué vale la pena aprenderla
 - Anclas: `^` y `$`
 - Clases de caracteres y alternativas
 - Repetición: `?`, `+`, `*`, `{n,m}`
 - Agrupamiento y referencias previas
 - Las cinco herramientas: detectar, extraer, agrupar, reemplazar y dividir

 - library(stringr)
 
Solamente trabajaremos con el paquete stringr, donde las funciones escritas de forma que sean más intuitivas para recordar.  Todas las funciones comienzan con **str_**

::: {.funcion}
**Las funciones `str_*` (stringr)**: trabajar con texto.

- **`str_length(x)`:** número de caracteres.
- **`str_c(...)`:** une cadenas (concatena).
- **`str_sub(x, a, b)`:** extrae o reemplaza una porción por posición.
- **`str_to_lower()` / `str_to_upper()`:** cambian mayúsculas/minúsculas.
- **`str_detect()`, `str_replace()`, `str_view()`:** buscan y reemplazan patrones (regex).
:::

***

### El largo de una cadena de caracteres con **str_length**

```{r c20-10}
library(stringr)
str_length("Yo quiero un Lamborghini")
```


***

### Combinar cadenas con **str_c**

Nota aquí que une la primera oración con la segunda oración


```{r c20-11}


str_c("Es una oración con muchas letras y palabras", 
      "Mi pelicula favorita es Cinema Paraiso")


```

***

Usa el argumento **sep = "xxx  "** para controlar cómo separar las oraciones


```{r c20-12}


str_c("Es una oración con muchas letras y palabras", 
      "Mi pelicula favorita es Cinema Paraiso", sep = ", ")


```


***
  
  - str_replace_na()

```{r c20-13}
x <- c("Mi pelicula favorita es Cinema Paraiso", NA)
x
str_c("|-", x, "-|")
```


***
  
## Dividir cadenas basado en la posición de los caracteres en la cadena

  - str_sub()
  
  
```{r c20-14}
x= c( "Piña", "Manzana", "Toronja")
str_sub(x, 1,1)

```


***

### Seleccionar los caracteres al último de las palabras

```{r c20-15}
x= c( "Piña", "Manzana", "Toronja", "Hello")
str_sub(x, -2,-1)


```


***


## También se puede usar `str_sub()` para modificar una cadena

```{r c20-16}
x <- "BBCDEF"
str_sub(x, 1, 1) <- "A"; x

x <- "BBCDEF"
str_sub(x, -1, -1) <- "K"; x

x <- "BBCDEF"
str_sub(x, -2, -2) <- "GHIJ"; x

x <- "BBCDEF"
str_sub(x, -3, -3) <- "BC"; x

x <- "BBCDEF"
str_sub(x, 2, -2) <- ""; x


```

***

### Cambiar a todo minúscula


```{r c20-17}
x= c( "Piña", "Manzana", "Toronja", "HAPPY")
str_to_lower(x)
```

***


### Cambiar a mayúscula

```{r c20-18}
x= c( "Piña", "Manzana", "Toronja")
str_to_upper(x)
```


***


## Locales

  - ¿Qué es un locale?
  - str_to_lower()
  - str_to_upper()
  - str_order() # que hace esta función?
  - str_sort() # que hace esta función?
  

```{r c20-19}
x

str_order(x) # regresa el orden de las palabras

str_sort(x) # reorganiza las palabras en orden alfabético
```

***
  
**Ejercicios del libro R4DS.**

Hacer los ejercicios en la sección 14.2.5 del libro en español

***  
  
## Buscar patrones

::: {.historia}
Las expresiones regulares surgieron en los años 1950 del trabajo del matemático Stephen Kleene sobre lenguajes formales, y hoy son el estándar para describir patrones de texto en casi todos los lenguajes de programación.
:::

## Coincidencia básica

Para visualizar patrones de letras

 - str_view()
 - str_view( , .x.)

```{r c20-20}

library(stringr)
x <- c("manzana", "banana", "pera", "extraer")
str_view(x, "er")


```


***

Ejemplo de cómo uno puede utilizar esas funciones

str_detect()
 
```{r c20-21}
x= c( "Piña", "Manzana", "Toronja", "Jugo", "Monique", "Raymond", "mami")
str_detect(x, "a") # detectar la a
str_detect(x, "i") # detectar la i
str_detect(x, "ñ")
``` 


### Detectar las palabras que comienzan con una letra específica con "^". Nota el uso de mayúsculas y minúsculas y sumamos cuantas palabras cumplen con la condición. 


```{r c20-22}
# ¿Cuántas palabras comunes empiezan con m o M?
# str_detect(x, "^M")
x
sum(str_detect(x, "^m"))
sum(str_detect(x, "^M"))

sum(str_detect(x, "^[mM]")) # ambas mayusculas y minusculas
```


### Detectar las palabras que terminan con una letra específica con "$"


```{r c20-23}
# ¿Qué proporción de palabras comunes terminan con una vocal?

library(datos)
mean(str_detect(palabras, "[aáeéiíoóuú]$"))

# ¿Qué proporción de palabras comunes terminan con una vocal especifica?
mean(str_detect(palabras, "[ao]$"))

mean(str_detect(x, "[d]$")) # Raymond
```

***

Dataset: palabras

- Comienza para mirar el archivo palabras
 
- Cuentas palabras tiene ese archivo?

```{r c20-24}
library(stringr)
library(datos)
palabras
```


***

```{r c20-25}
# Encuentra todas las palabras que contengan al menos una vocal, y luego niégalo
sin_vocales_1 <- !str_detect(palabras, "[aáeéiíoóuúúü]")


sin_vocales_1

# Encuentra todas las palabras consistentes solo en consonantes (no vocales)
sin_vocales_2 <- str_detect(palabras, "^[^aáeéiíoóuúúü]+$")

head(identical(sin_vocales_1, sin_vocales_2), 100)



```

***

Suma la cantidad de palabras que no tienen vocales?



```{r c20-26}
library(tidyverse)
df <- tibble(
  palabra = palabras, 
  i = seq_along(palabra)
) ## poner los datos en un dataframe 


df %>% 
  filter(str_detect(palabras, "x$")) # filtrar todas la palabras para solamente las terminan en **x**

df %>% 
  filter(str_detect(palabras, "z$")) # filtrar todas la palabras para solamente las terminan en **z**
```



```{r c20-27}
library(readr)
fragmentos_neruda_sep <- read_csv("Datos/fragmentos_neruda_sep.csv")

fragmentos_neruda_sep
```


***

Contar cuantas "a" hay en cada palabra con str_count()

```{r c20-28}
#x= c( "Piña", "Manzana", "Toronja", "Jugo")


str_count(fragmentos_neruda_sep, "e")
```

***

```{r c20-29}
# En promedio, ¿cuántas vocales hay por palabra?
mean(str_count(palabras, "[aáeéiíoóuúü]"))

mean(str_count(palabras, "[x]"))
```

Contar cuantas vocales y consonantes hay en cada palabra

```{r c20-30}
df %>% 
  mutate(
    vocales = str_count(palabra, "[aáeéiíoóuúü]"), # Cuenta cuantas vocales 
    consonantes = str_count(palabra, "[^aáeéiíoóuúü]") # cuenta cuantos consonantes
  ) |> head(n=30)
```

 - los puntos y caracteres especiales
 
 
 
**Ejercicios del libro R4DS.**

Hacer los ejercicios en la sección 14.2.7.1 del libro en español

***  


## Anclas

Sin ancla, un patrón se busca **en cualquier parte** de la cadena. Las anclas
dicen dónde tiene que estar:

 - ^ al principio
 - $ al final

::: {.funcion}
**`^` y `$`**: anclar el patrón a un extremo de la cadena.

- **`"^a"`:** empieza por `a`.
- **`"a$"`:** termina en `a`.
- **`"^abc$"`:** la cadena es **exactamente** `abc`, ni una letra más.
- **En inglés hay una regla mnemotécnica que se recuerda sola:** *if you begin with power (`^`), you end up with money (`$`)*.
:::

```{r c20-anclas}
palabras |> str_subset("^y") |> head()      # empiezan por y
palabras |> str_subset("z$")  |> head()     # terminan en z
palabras |> str_subset("^...$") |> head()   # exactamente tres letras
```

::: {.advertencia}
Sin anclas, `str_detect(x, "sol")` encuentra también `"solución"`, `"consola"` y
`"girasol"`. Es el error más común al empezar con expresiones regulares: uno cree
que está buscando una palabra y en realidad está buscando un pedazo de palabra.
:::
 

**Ejercicios del libro R4DS.**

Hacer los ejercicios en la sección 14.2.8.1 del libro en español

***  

## Clases de caracteres y alternativas

Una **clase de caracteres** dice "aquí va uno cualquiera de estos". Una
**alternativa** dice "aquí va esto o aquello".

 - `\d`
 - `\s`
 - [abc]
 - [^abc]

::: {.funcion}
**Clases de caracteres**: un solo carácter, escogido de un conjunto.

- **`\d`:** cualquier dígito. **`\s`:** cualquier espacio en blanco (espacio, tabulador, salto de línea).
- **`[abc]`:** la `a`, la `b` o la `c`. **`[^abc]`:** cualquier carácter **menos** esos tres.
- **`[a-z]`, `[0-9]`:** rangos. **`.`:** cualquier carácter, sea el que sea.
- **`gato|perro`:** alternativa. Con paréntesis se acota el alcance, como en `c(ó|o)mo`, que es lo que hace el ejemplo de abajo.
:::

Estos son los caracteres que tienen significado especial y que hay que
**escapar** si quieres buscarlos tal cual:
 
 - $ . | ? * + ( ) [ {
 

```{r c20-31}
str_view(c("cómo", "como", "Raymond"), "c(ó|o)mo")


```

::: {.advertencia}
Para buscar un punto de verdad hay que escribir el patrón con **dos** barras
invertidas. La razón es que hay dos traducciones seguidas: primero R lee la
cadena y convierte las dos barras en una, y solo entonces la expresión regular
lee esa barra como "el carácter siguiente es literal". Es el tropiezo clásico del
capítulo, y si te pasa no lo estás haciendo mal: le pasa a todo el mundo.
:::

```{r c20-clases}
palabras |> str_subset("^[aeiou]") |> head()   # empiezan por vocal
str_detect("El precio es $19.99", "\\$")        # un signo de dólar literal
str_detect(c("R.4", "R4"), "R\\.4")             # un punto literal
```
 
**Ejercicios del libro R4DS.**

Hacer los ejercicios en la sección 14.2.9.1 del libro en español

***
 
 


## Repetición

Los cuantificadores dicen **cuántas veces** se repite lo que va justo antes: una
letra, una clase de caracteres o un grupo entre paréntesis.

 - ?, 0 o 1, presencia o ausencia
 - +, 1 o más
 - *, 0 o más
 - str_view()
 - {n} : exactamente n
 - {n, }: n o más
 - { , m}: no más de m
 - {n, m}: entre n y m
 - {n, m}?: la cadena más larga
 - {n, m}+?: la cadena más corta

::: {.consejo}
Los tres primeros se usan el 95 % de las veces y vale la pena aprenderlos de
memoria: `?` es "quizás", `+` es "al menos uno" y `*` es "los que sea, incluso
ninguno". Las llaves son para cuando necesitas un número exacto, como en un
código de tres letras (`"[A-Z]{3}"`) o un año (`"\\d{4}"`).
:::

```{r c20-repeticion}
palabras |> str_subset("[aeiou]{3}") |> head()    # tres vocales seguidas
palabras |> str_subset("^.{10,}$") |> head()      # diez letras o más
str_extract("Muestreo del 2016 al 2024", "\\d{4}")
```

::: {.advertencia}
Por defecto los cuantificadores son **glotones**: se llevan todo lo que pueden.
En `"<a> y <b>"`, el patrón `"<.+>"` no encuentra `<a>` sino `<a> y <b>`, porque
`.+` se comió también lo del medio. Añadiendo un `?` detrás (`"<.+?>"`) se vuelven
perezosos y paran en cuanto pueden.
:::
 
 
**Ejercicios del libro R4DS.**

Hacer los ejercicios en la sección 14.2.10.1 del libro en español

***

 
## Agrupamiento y referencias previas

Los paréntesis hacen dos cosas a la vez. La primera ya la vimos: **agrupan**, para
que un cuantificador o una alternativa se aplique a todo el grupo. La segunda es
que R **recuerda** lo que encontró dentro de cada paréntesis, y se puede volver a
usar más adelante en el mismo patrón con `\\1`, `\\2`, etc. Eso se llama una
**referencia previa**.

`(..)\\1` quiere decir: "dos caracteres cualesquiera, y otra vez esos mismos dos".
Es decir, busca pares de letras repetidos, como el `nana` de banana.

 - str_view(frutas, "(..)\\1", match=TRUE)

```{r c20-grupos}
palabras |> str_subset("(..)\\1") |> head()        # un par de letras repetido
palabras |> str_subset("(.)\\1") |> head()         # una letra doble: ll, rr, cc
```

::: {.consejo}
Las referencias previas sirven sobre todo para **encontrar duplicados**: palabras
con una sílaba repetida, nombres escritos dos veces seguidas en una celda, un
código que se copió por error. Y con `str_replace()` sirven para reordenar: el
patrón captura dos pedazos y el reemplazo los pone al revés con `\\2 \\1`.
:::
 

**Ejercicios del libro R4DS.**

Hacer los ejercicios en la sección 14.2.11.1 del libro en español

***
 


## Herramientas: Objetivos

Con las expresiones regulares aprendidas, `stringr` ofrece cinco familias de
funciones. Casi todo lo que se hace con texto es una de estas cinco cosas:

| Objetivo | Función | Qué devuelve |
|:--|:--|:--|
| ¿Coincide? | `str_detect()`, `str_subset()` | `TRUE`/`FALSE`, o las cadenas que sí |
| ¿Dónde? | `str_locate()` | las posiciones |
| ¿Qué encontró? | `str_extract()`, `str_extract_all()` | el texto que coincidió |
| Por partes | `str_match()` | una columna por cada grupo entre paréntesis |
| Cambiar | `str_replace()`, `str_replace_all()` | la cadena con el cambio hecho |
| Partir | `str_split()` | una lista de pedazos |

Casi todas tienen una versión `_all`: la corriente actúa sobre la **primera**
coincidencia de cada cadena y la `_all` sobre **todas**.

 - Determinar qué cadenas coinciden con un patrón.
 - Encontrar la posición de una coincidencia.
 - Extraer el contenido de las coincidencias.
 - Remplazar coincidencias con nuevos valores.
 - Dividir una cadena de acuerdo a una coincidencia.
 
 
### Detectar coincidencias

 - str_detect(x, "e")

 
```{r c20-32}
library(datos) 
#fruit
head(palabras)
```
 
 
 
```{r c20-33}
# Encuentra todas las palabras que contengan al menos una vocal, y luego niégalo
sin_vocales_1 <- !str_detect(palabras, "[aáeéiíoóuúúü]")

#sin_vocales_1
# Encuentra todas las palabras consistentes solo en consonantes (no vocales)
sin_vocales_2 <- str_detect(palabras, "^[^aáeéiíoóuúúü]+$")
#sin_vocales_1
head(identical(sin_vocales_1, sin_vocales_2), 30)
#> [1] TRUE
```
 
 - str_subset()
 - seq_along()
 - str_count()
 
 
 
**Ejercicios del libro R4DS.**

Hacer los ejercicios en la sección 14.3.2 del libro en español


***

Ejercicio


***


## Extraer coincidencias

`str_detect()` contesta sí o no; `str_extract()` devuelve **el pedazo de texto**
que coincidió. Es la función que convierte texto sucio en datos: sacar el año de
una cita, el número de una etiqueta de herbario, el código de parcela de un
nombre de archivo.

 - str_extract()
 - str_extract_all()

::: {.funcion}
**`str_extract()`** y **`str_extract_all()`** (stringr): sacar lo que coincidió.

- **`str_extract(x, patron)`:** devuelve la **primera** coincidencia de cada cadena, y `NA` si no hubo ninguna.
- **`str_extract_all(x, patron)`:** devuelve **todas**, en una lista. Con `simplify = TRUE` devuelve una matriz.
- **Ojo:** que devuelva `NA` no es un error, significa que esa cadena no tenía nada que extraer. Cuéntalos.
:::
 


**Ejercicios del libro R4DS.**

Hacer los ejercicios en la sección 14.3.3.1 del libro en español

***
 
## Coincidencias agrupadas:

`str_match()` va un paso más allá que `str_extract()`: además de la coincidencia
completa, devuelve **una columna por cada paréntesis** del patrón. Es la manera
de partir un texto con estructura en varias variables de una sola vez.

En el ejemplo, el patrón tiene dos grupos: el artículo (`el|la|los|...`) y la
palabra que le sigue. `str_extract()` devolvería las dos cosas pegadas;
`str_match()` las devuelve en columnas separadas.

 - str_match*
```{r c20-34}
sustantivo <- "(el|la|los|las|lo|un|una|unos|unas) ([^ ]+)"

tiene_sustantivo <- oraciones %>%
  str_subset(sustantivo)

#tiene_sustantivo
tiene_sustantivo %>% 
  str_extract(sustantivo)
#>  [1] "los de"      "el camión"   "la mejor"    "la cuenta"   "las ruinas."
#>  [6] "la hoja"     "la cocina."  "la taza"     "el tanque."  "el calor"
```


**Ejercicios del libro R4DS.**

Hacer los ejercicios en la sección 14.3.4.1 del libro en español

***

## Remplazar coincidencias

 - str_replace()
 - str_replace_all()

::: {.funcion}
**`str_replace()`** y **`str_replace_all()`** (stringr): cambiar lo que coincidió.

- **`str_replace(x, patron, nuevo)`:** cambia la **primera** coincidencia de cada cadena.
- **`str_replace_all(x, patron, nuevo)`:** cambia **todas**. Es la que se usa casi siempre.
- **Varios cambios a la vez:** `str_replace_all(x, c("a" = "1", "b" = "2"))`, con un vector con nombres.
- **En el reemplazo** se pueden usar las referencias previas: `\\1`, `\\2`, para reordenar lo que el patrón capturó.
:::

```{r c20-replace}
str_replace_all("uno-dos-tres", "-", " ")

str_replace_all(c("2016-08-01", "2016-06-15"), "(\\d{4})-(\\d{2})-(\\d{2})", "\\3/\\2/\\1")
```

::: {.consejo}
Antes de reemplazar en serio, **mira lo que vas a cambiar**: corre primero
`str_subset()` o `str_view()` con el mismo patrón. Un reemplazo mal hecho es de
las pocas operaciones de este curso que no se pueden deshacer.
:::
 
 
**Ejercicios del libro R4DS.**

Hacer los ejercicios en la sección 14.3.5.1 del libro en español

***


## Divisiones

`str_split()` parte una cadena en pedazos. La diferencia con `separate()`, del
capítulo de datos ordenados, es que `separate()` trabaja sobre una **columna de
una tabla** y `str_split()` sobre un **vector cualquiera**, y devuelve una lista
porque cada cadena puede partirse en un número distinto de pedazos.

`boundary("word")` es la manera correcta de partir un texto en palabras: en vez
de partir por el espacio, entiende dónde acaba una palabra de verdad, sin dejarse
la puntuación pegada. Es lo que usan los ejemplos del Quijote más adelante.

  - str_split()
  - str_split(" ", simplify=TRUE)
  - str_split(x, boundery("word"))[[1]]
  

**Ejercicios del libro R4DS.**

Hacer los ejercicios en la sección 14.3.6.1 del libro en español

***  
  
  
## Otro tipos de patrones

Todas las funciones de `stringr` aceptan, en vez de un patrón normal, una de
estas envolturas:

 - regex("x", ignore_case=TRUE)
 - separar números telefónicos

::: {.funcion}
**Envolturas del patrón**: cambiar cómo se interpreta lo que buscas.

- **`regex(x, ignore_case = TRUE)`:** no distinguir mayúsculas de minúsculas. Con `comments = TRUE` puedes escribir el patrón en varias líneas y comentarlo, cosa que se agradece en patrones largos.
- **`fixed("a.b")`:** buscar el texto **tal cual**, sin interpretar nada. Es más rápido y evita tener que escapar; el problema es que con acentos y letras no inglesas puede fallar.
- **`coll()`:** comparar respetando las reglas del idioma. Es la más lenta y la única correcta cuando hay que comparar texto en español teniendo en cuenta acentos y ñ.
- **`boundary("word")`:** buscar límites de palabra en vez de un patrón.
:::

## stringi: 

`stringr` está construido encima de `stringi`, que es mucho más grande: unas 250
funciones frente a las 50 y pico de `stringr`. `stringr` escogió a propósito un
subconjunto pequeño y con nombres consistentes, que es lo que hace falta el 95 %
de las veces. Cuando te falte algo (transliterar, ordenar según un idioma,
detectar el idioma de un texto), búscalo en `stringi`, donde las funciones
empiezan por `stri_`.


**Ejercicios del libro R4DS.**

Hacer los ejercicios en la sección 14.3.6.1 del libro en español
Buscar 3 funciones en stringi y aplica y explica las funciones con un set de datos.





*** 
 

 
##   El texto de Quijote
  
###   Cómo importar un archivo .txt en R
  
  
  
```{r c20-35}
quijote <- read_lines("Datos/el_quijote.txt")

head(quijote, n=10)
```

### Cuantas oraciones tiene el text primer capitulo de Quijote?

```{r c20-36}
length(quijote)
```

## Cuantas palabras tiene el primer capítulo de Quijote?

```{r c20-37}
quijote_palabras <- str_split(quijote, " ")

quijote_palabras_vector <- unlist(quijote_palabras)

head(quijote_palabras_vector) # obervar las primeras palabras

length(quijote_palabras_vector) # cuantas palabras hay en total
```

## Cuantas veces aparece la palabra "caballero" en el primer capitulo de Quijote?


```{r c20-38}
sum(str_detect(quijote_palabras_vector, "caballero"))
```

##  ¿Cuántas palabras tienen más de 10 letras?
```{r c20-39}

sum(str_length(quijote_palabras_vector) > 10)

```
 
 
 
##  Cual es la palabra más larga
 
```{r c20-40}
quijote_palabras_vector %>%
  str_length() %>%
  which.max() %>%
  quijote_palabras_vector[.]
```
 


## Cuantas veces aparace "Sancho Panza" en el primer capitulo de Quijote? 
```{r c20-41}
sum(str_detect(quijote, "Sancho Panza"))
```
 
 
##  Cuantas veces aparace "Dios" en el primer capitulo de Quijote?
 
```{r c20-42}
sum(str_detect(quijote, "Dios"))
```
 
 
 # Cuantas palabras tiene "ñ" en cualquier posición de la palabra?
 !str_detect(palabras, "[aáeéiíoóuúúü]")

 
```{r c20-43}


str_detect(quijote_palabras_vector, "e") |> head() # cuantas veces aparece la letra e en cada palabra

sum(str_detect(quijote_palabras_vector, "e")) # cuantas veces aparece la letra e en total
```



## Cuantas palabras tienen ñ?


```{r c20-44}
sum(str_detect(quijote_palabras_vector, "[aáeéiíoóuúúü]")) # cuantas veces aparece la letra ñ en cada palabra

sum(str_detect(quijote_palabras_vector, "[ñ]")) # cuantas veces aparece la letra ñ en total
```


## Remover del texto todas las siguientes palabras 

las palabras como "que", "de", "y", "la", "el", "en", "a", "los", "del", "se", "las", "un", "por", "con", "no", "una", "su", "para", "es", "al", "lo", "como", "más", "pero", "sus", "le", "ya", "o", "este", "sí", "porque", "esta", "entre", "cuando", "muy", "sin", "sobre", "también", "me", "hasta", "hay", "donde", "quien",  etc.
 
```{r c20-45}

stop_words <- c("que", "de", "y", "la", "el", "en", "a", "los", "del", "se", 
                "las", "un", "por", "con", "no", "una", "su", "para", "es", 
                "al", "lo", "como", "más", "pero", "sus", "le", "ya", "o", 
                "este", "sí", "porque", "esta", "entre", "cuando", "muy", 
                "sin", "sobre", "también", "me", "hasta", "hay", "donde", 
                "quien")

quijote_palabras_vector_limpio <- quijote_palabras_vector[!str_detect(quijote_palabras_vector, 
                                  str_c("^", stop_words, "$", collapse = "|"))]


```
 
 
```{r c20-46}

library(cranlogs)
cranlogs_badge("ggversa", summary = "grand-total")
cran_downloads(packages = "ggversa", when = "last-month")



# Replace start date with the earliest date ggversa is available on CRAN
df <- cran_downloads("ggversa", from = "2017-08-05", to = Sys.Date())

# Sum all daily downloads
total_downloads <- sum(df$count, na.rm = TRUE)
print(total_downloads)

```



```{r c20-47, eval=FALSE}
# Desactivado para el build: install_github requiere credenciales de GitHub.
#install.packages("devtools")
devtools::install_github("arunsrinivasan/cran.stats")
library(cran.stats)

# Get logs for a specific day
dt <- read_logs(start = as.Date("2025-11-09"),
                end   = as.Date("2025-11-09"))

# Filter for ggversa and summarize downloads by country
library(data.table)
dt <- as.data.table(dt)
dt_ggversa <- dt[package == "ggversa", .N, by = country]
print(dt_ggversa)
```

```{r c20-48, eval=FALSE}
#install.packages("packageRank")
library(packageRank)

# Define target countries
target_countries <- c(
  "United States", "Puerto Rico", "Spain", "Mexico", "Argentina", "Colombia", "Chile", "Peru",
  "Venezuela", "Ecuador", "Guatemala", "Cuba", "Bolivia", "Honduras", "Paraguay", "El Salvador",
  "Nicaragua", "Costa Rica", "Panama", "Uruguay", "Dominican Republic", "Equatorial Guinea"
)

# Downloads for ggversa by country (latest day)
dates <- seq(as.Date("2025-10-01"), as.Date("2025-11-09"), by = "day")
results <- lapply(dates, function(d) {
  tryCatch({
    df <- packageCountry(packages = "ggversa", date = d)
    df$date <- d
    df
  }, error = function(e) NULL)
})



# Combine and filter
country_data <- bind_rows(results)
filtered_data <- country_data %>% filter(country %in% target_countries)

# Summarize
summary <- filtered_data %>%
  group_by(country) %>%
  summarise(total_downloads = sum(downloads)) %>%
  arrange(desc(total_downloads))

print(summary)




```





## Contabilizar las palabras más comunes en el primer capitulo de Quijote

```{r c20-49}
table(quijote_palabras_vector_limpio) %>%
  sort(decreasing = TRUE) %>%
  head(40)
```


```{r c20-50}
clean=str_replace_all(quijote_palabras_vector_limpio, "[,\\.\\!\\:\\'\\?]", "")

table(clean) %>%
  sort(decreasing = TRUE) %>%
  head(40)
```


```
\\b[^\\s]*;[^\\s]*\\b matches:

\\b: word boundary
[^\\s]*: any number of non-space characters
;: the semicolon
[^\\s]*: more non-space characters
\\b: word boundary
```


```{r c20-51}
words_with_semicolon <- str_extract_all(clean, "\\b[^\\s]*;[^\\s]*\\b")[[1]]

words_with_semicolon
```


Contabilizar la cantidad de veces los numeros aparecen en el texto

```{r c20-52}
str(clean)

library(purrr)
numeros <- c("uno", "dos", "tres", "cuatro", "cinco", "seis", "siete", "ocho", "nueve", "diez")


clean <- str_replace_all(clean, "[[:punct:]]", "")
clean_text <- paste(clean, collapse = " ")
counts <- sapply(numeros, function(n) str_count(tolower(clean_text), fixed(n)))
names(counts)<- numeros
print(counts)

```


***

```{r c20-53, echo=FALSE}
library(readr)
library(stringr)

Alice <- read_lines("Datos/alice_original_full.txt")


url <- "https://www.gutenberg.org/files/11/11-0.txt"
download.file(url, destfile = "Datos/alice_original.txt", mode = "wb")


Alice <- read_lines("Datos/alice_original.txt")

head(Alice, n=10)

tail(Alice, n=10)
```


### Cuantas oraciones tiene el text de Alice?

```{r c20-54, echo=FALSE}
length(Alice)
```


### Cuantas palabras tiene el texto de Alice?

```{r c20-55, echo=FALSE}
Alice_palabras <- str_split(Alice, " ")
Alice_palabras_vector <- unlist(Alice_palabras)
head(Alice_palabras_vector) # obervar las primeras palabras
length(Alice_palabras_vector) # cuantas palabras hay en total
```



### Convertir todo a minúsculas

```{r c20-56, echo=FALSE}
Alice_palabras_vector_lower <- str_to_lower(Alice_palabras_vector)
```


Determinar cuantas veces aparece la palabra "alice" en el texto

```{r c20-57, echo=FALSE}
sum(str_detect(Alice_palabras_vector_lower, "alice"))
```



###  ¿Cuántas palabras tienen más de 10 letras?

```{r c20-58, echo=FALSE}
sum(str_length(Alice_palabras_vector_lower) > 10)
```

### Remover todos las puntuaciones en el texto, usando "[[:punct:]]"

```{r c20-59, echo=FALSE}
Alice_palabras_vector_limpio <- str_replace_all(Alice_palabras_vector_lower, "[[:punct:]]", "")

head(Alice_palabras_vector_limpio)


```


### Haz una lista de las 20 palabras más comunes en el texto de Alice

```{r c20-60, echo=FALSE}
table(Alice_palabras_vector_limpio) %>%
  sort(decreasing = TRUE) %>%
  head(20)
```


Remover los espacios vacíos

```{r c20-61, echo=FALSE}
Alice_palabras_vector_limpio <- Alice_palabras_vector_limpio[Alice_palabras_vector_limpio != ""]


```

Haga una lista de las 20 palabras más comunes en el texto de Alice sin los espacios vacios, para averguar que removiste los espcios vacios

```{r c20-62, echo=FALSE}
table(Alice_palabras_vector_limpio) %>%
  sort(decreasing = TRUE) %>%
  head(20)
```



Ahora remueve todos ,los stopwords en ingles del texto de Alice usando la libreria stopwords
```{r c20-63, echo=FALSE}
library(stopwords)

stop_words <- stopwords::stopwords("en") # obtener las palabras vacías en español

Alice_palabras_vector_limpio2 <- Alice_palabras_vector_limpio[!str_detect(Alice_palabras_vector_limpio, 
                                  str_c("^", stop_words, "$", collapse = "|"))]
```



Ahora enseñe las 20 palabras más comunes en el texto de Alice sin los stopwords

```{r c20-64, echo=FALSE}
table(Alice_palabras_vector_limpio2) %>%
  sort(decreasing = TRUE) %>%
  head(20)
```


Using the following list of main characters in the book, count how many times each character is mentioned in the text of Alice in Wonderland

 - Alice
 - White Rabbit
 - Mad Hatter
 - Hatter
 - Queen of Hearts
 - Queen
 - Cheshire Cat
 - March Hare
 - Caterpillar
 - Dormouse
 - King of Hearts
 - Gryphon
 - Mock Turtle
 - Dodo
 - Bill the Lizard
 - Knave of Hearts
 
```{r c20-65}
characters <- c("Alice", "White Rabbit", "Rabbit", "Mad Hatter", "Hatter", "Queen of Hearts", "Queen",
                "Cheshire Cat","Cat", "March Hare", "Caterpillar", "Dormouse", 
                "King of Hearts", "King", "Gryphon", "Mock Turtle", "Dodo",  "Knave of Hearts")


```


```{r c20-66, echo=FALSE}
counts <- sapply(characters, function(name) {
  str_count(tolower(paste(Alice, collapse = " ")), tolower(name))
})

names(counts) <- characters
print(counts)
```
 




***

## Ejercicios del capítulo

::: {.nota}
**Sobre los ejercicios de este capítulo.** Cada ejercicio se entrega con tres
cosas: el **script**, el **resultado** (que el bloque corra) y una **explicación
en palabras**. Los ejercicios usan `millas` y `paises` del paquete `datos`, más
un vector de códigos sucios que vas a escribir tú, no `palabras`, `oraciones`, el
Quijote ni Alicia, que son los del capítulo. La hoja completa para entregar está
en `Ejercicios/Ejercicios_Capitulo_22_strings.Rmd`.

Un aviso técnico: algunas columnas de texto llegan como **factor**, y las
funciones `str_*` esperan texto. Si una te da un error raro, comprueba con
`class()` y envuélvela en `as.character()`.
:::

### Ejercicio 1. Lo básico

::: {.ejercicio}
Datos: `millas`. Crea una columna `etiqueta` que junte `fabricante` y `modelo`
con un espacio, en mayúsculas, y otra columna con su largo en caracteres.

**Verificación:** las dos columnas nuevas deben tener 234 valores y ningún `NA`.
La etiqueta más larga debe pasar de 25 caracteres.

**En palabras:** ¿cuál es el modelo con el nombre más largo y cuál el más corto?
¿Por qué `str_length()` no es lo mismo que contar las letras a mano en un texto
con acentos?
:::

```{r c20-ej1, eval=FALSE}
# Escribe tu código aquí
```

### Ejercicio 2. Anclas

::: {.ejercicio}
Datos: los nombres de país de `paises`, sin repetir. Encuentra los que empiezan
por vocal, los que terminan en `a`, y los que cumplen **las dos** cosas.

**Verificación:** la tercera lista tiene que ser más corta que las otras dos, y
todos sus elementos deben aparecer también en ellas.

**En palabras:** haz la misma búsqueda **sin** anclas, solo con `"a"`, y compara.
Explica con un ejemplo concreto qué encontró de más.
:::

```{r c20-ej2, eval=FALSE}
# Escribe tu código aquí
```

### Ejercicio 3. Sacar el número de un código sucio

::: {.ejercicio}
Escribe a mano este vector, que imita cómo llegan los códigos de parcela de una
libreta de campo:

`codigos <- c("P-01", "p 2", "PARCELA_3", "  P04  ", "parcela 5", "P6")`

Extrae el número de cada uno con `str_extract()` y conviértelo a numérico.

**Verificación:** debes obtener los números del 1 al 6, en ese orden, sin ningún
`NA`.

**En palabras:** ¿por qué `"P-01"` y `"P6"` se resuelven con el mismo patrón,
aunque uno tenga guion y ceros y el otro no? ¿Qué pasaría si un código fuera
`"P-01-bis"`?
:::

```{r c20-ej3, eval=FALSE}
# Escribe tu código aquí
```

### Ejercicio 4. Normalizar

::: {.ejercicio}
Sigue con `codigos`. Conviértelos todos a la forma `P01`, `P02`, ..., `P06`:
quita los espacios de los extremos, pásalos a mayúscula, quita guiones y guiones
bajos, y rellena el número a dos dígitos.

**Verificación:** los seis resultados deben ser exactamente
`"P01" "P02" "P03" "P04" "P05" "P06"`, y `n_distinct()` debe dar 6.

**En palabras:** antes de normalizar, `n_distinct(codigos)` también daba 6, pero
eso era una coincidencia. Explica qué habría pasado si la libreta tuviera `"P-01"`
y `"p 1"`, que son la misma parcela.
:::

```{r c20-ej4, eval=FALSE}
# Escribe tu código aquí
```

### Ejercicio 5. Contar palabras

::: {.ejercicio}
Toma esta frase: `"El muestreo se hizo en 2016, 2017 y 2018."`. Pártela en
palabras de dos maneras: con `str_split(" ")` y con
`str_split(boundary("word"))`.

**Verificación:** las dos maneras dan un número **distinto** de elementos.

**En palabras:** compara las dos listas elemento por elemento y explica qué hace
distinto `boundary("word")`. ¿Cuál de las dos usarías para contar las palabras de
un texto y por qué?
:::

```{r c20-ej5, eval=FALSE}
# Escribe tu código aquí
```

### Ejercicio 6. Las cinco herramientas, una sola pregunta

::: {.ejercicio}
Datos: `millas`, columna `modelo`. La pregunta es siempre la misma, "¿cuáles
modelos tienen un número en el nombre?", contestada de cinco maneras:
`str_detect()`, `str_subset()`, `str_which()`, `str_extract()` y
`str_replace()`.

**Verificación:** `sum(str_detect(...))`, `length(str_subset(...))` y
`length(str_which(...))` tienen que dar **el mismo número**.

**En palabras:** las cinco funciones usan el mismo patrón y devuelven cosas
distintas. Haz una tabla de dos columnas diciendo qué devuelve cada una y en qué
situación la usarías.
:::

```{r c20-ej6, eval=FALSE}
# Escribe tu código aquí
```

### Ejercicio 7 (BONO). Referencias previas

::: {.ejercicio}
Con los nombres de país de `paises`, encuentra los que tienen una **letra doble**
(dos iguales seguidas) y los que tienen un **par de letras repetido**.

**Verificación:** las dos listas son **distintas**, y ninguna contiene a la otra:
tiene que haber al menos un nombre en cada una que no esté en la otra.
Compruébalo con `setdiff()` en los dos sentidos.

**En palabras:** explica la diferencia entre los dos patrones. Después describe
un caso de tus propios datos donde te serviría buscar algo repetido: piensa en
nombres de especie tecleados dos veces, o en un código copiado por error.
:::

```{r c20-ej7, eval=FALSE}
# Escribe tu código aquí
```
