# Cadena de Caracteres = STRINGS


```{r echo=FALSE}
knitr::opts_chunk$set(echo = TRUE, warning = FALSE, message = FALSE)

Sys.Date()
```

***

El tema proviene de los siguientes sitios.

English:
 <https://r4ds.had.co.nz/strings.html>
 
Español:
 <https://es.r4ds.hadley.nz/14-strings.html>
 


```{r}
library(tidyverse)
library(datos)
library(stringr)

```


***

```{r SR1}
string1 <- "El Pequeño Principe; Saint Exupery"
string2 <- "El segundo sexo: Simone de Beauvoir"
string3 <- "El segundo sexo \\ Simone de Beauvoir"


string1
string2
string3
```


***

Caracteres especiales en cadenas de caracteres

```{r SR2}
comilla_doble <- '\"' # ó '"'
comilla_simple <- '\'' # ó "'"

comilla_ampersand <- "&"

comilla_doble
comilla_simple
comilla_ampersand

```
& 

***

Backslash



```{r SR3} 
x <- c("\"", "\\")
x

writeLines(x)
```


## Caracteres especiales

```{r SR4}
"\n"
"\t"
```




***

## Para ver las opciones de caracteres y como trabajar cadenas de caracteres use **?"'"** para ver 

```{r SR5}
?"'"
```


‘⁠\n⁠’	newline (aka ‘line feed’)
‘⁠\r⁠’	carriage return
‘⁠\t⁠’	tab
‘⁠\b⁠’	backspace
‘⁠\a⁠’	alert (bell)
‘⁠\f⁠’	form feed
‘⁠\v⁠’	vertical tab
‘⁠\\⁠’	backslash ‘⁠\⁠’
‘⁠\'⁠’	ASCII apostrophe ‘⁠'⁠’
‘⁠\"⁠’	ASCII quotation mark ‘⁠"⁠’
‘⁠\`⁠’	ASCII grave accent (backtick) ‘⁠`⁠’

⁠

***


## Lista de caracteres especiales (unicodes)


Vea el siguiente enlace para los unicodes

<https://en.wikipedia.org/wiki/List_of_Unicode_characters>



```{r SR6}
x <- "\u00b5" # mu
x

y <- "\u00b6" # pilcrow
y

z <- "\u00A1" # ¡
z

w <- "\u01FC\u00b6" # Ǽ¶
w
```



Escribir su nombre en el alfabeto cirílico

 -  Vea este enlace para conocer el alfabeto cirílico



<<https://www.google.com/search?client=safari&rls=en&q=cyrillic+alphabet&ie=UTF-8&oe=UTF-8#vhid=cMLOx1fN0Zg5UM&vssid=l>>

РЕЙМОНД

```{r SR7}
Raymond = "\u048E\u0400\u042B\u043C\u043E\u043D\u0434, Asi se escribe mi nombre en ruso"
Raymond


```

necesito poner una letra extraña en mi frase, "\u048E". 

***



## Temas: Cadenas de Caracteres

 - library(stringr)
 
Solamente trabajaremos con el paquete stringr, donde las funciones escritas de forma que sean más intuitivas para recordar.  Todas las funciones comienzan con **str_**

***

### El largo de una cadena de caracteres con **str_length**

```{r SR8}
library(stringr)
str_length("Yo quiero un Lamborghini")
```


***

### Combinar cadenas con **str_c**

Nota aquí que une la primera oración con la segunda oración


```{r SR9}


str_c("Es una oración con muchas letras y palabras", 
      "Mi pelicula favorita es Cinema Paraiso")


```

***

Usa el argumento **sep = "xxx  "** para controlar cómo separar las oraciones


```{r SR10}


str_c("Es una oración con muchas letras y palabras", 
      "Mi pelicula favorita es Cinema Paraiso", sep = ", ")


```


***
  
  - str_replace_na()

```{r SR11} 
x <- c("Mi pelicula favorita es Cinema Paraiso", NA)
x
str_c("|-", x, "-|")
```


***
  
## Dividir cadenas basado en la posición de los caracteres en la cadena

  - str_sub()
  
  
```{r SR12}
x= c( "Piña", "Manzana", "Toronja")
str_sub(x, 1,1)

```


***

### Seleccionar los caracteres al último de las palabras

```{r SR13}
x= c( "Piña", "Manzana", "Toronja", "Hello")
str_sub(x, -2,-1)


```


***


## You can also use `str_sub()` to modify strings:

```{r}
x <- "BBCDEF"
str_sub(x, 1, 1) <- "A"; x

x <- "BBCDEF"
str_sub(x, -1, -1) <- "K"; x

x <- "BBCDEF"
str_sub(x, -2, -2) <- "GHIJ"; x

x <- "BBCDEF"
str_sub(x, -3, -3) <- "BC"; x

x <- "BBCDEF"
str_sub(x, 2, -2) <- ""; x


```

***

### Cambiar a todo minúscula


```{r SR14}
x= c( "Piña", "Manzana", "Toronja", "HAPPY")
str_to_lower(x)
```

***


### Cambiar a mayúscula

```{r SR15}
x= c( "Piña", "Manzana", "Toronja")
str_to_upper(x)
```


***


## Locales

  - ¿Qué es un locale?
  - str_to_lower()
  - str_to_upper()
  - str_order() # que hace esta función?
  - str_sort() # que hace esta función?
  

```{r SR16}
x

str_order(x) # regresa el orden de las palabras

str_sort(x) # reorganiza las palabras en orden alfabético
```

***
  
1.  **Ejercicios**:

Hacer los ejercicios en la sección 14.2.5 del libro en español

***  
  
## Buscar patrones

## Coincidencia básica

Para visualizar patrones de letras

 - str_view()
 - str_view( , .x.)

```{r SR17}

library(stringr)
x <- c("manzana", "banana", "pera", "extraer")
str_view(x, "er")


```


***

Ejemplo de cómo uno puede utilizar esas funciones

str_detect()
 
```{r SR18}
x= c( "Piña", "Manzana", "Toronja", "Jugo", "Monique", "Raymond", "mami")
str_detect(x, "a") # detectar la a
str_detect(x, "i") # detectar la i
str_detect(x, "ñ")
``` 


### Detectar las palabras que comienzan con una letra específica con "^". Nota el uso de mayúsculas y minúsculas y sumamos cuantas palabras cumplen con la condición. 


```{r R19}
# ¿Cuántas palabras comunes empiezan con m o M?
# str_detect(x, "^M")
x
sum(str_detect(x, "^m"))
sum(str_detect(x, "^M"))

sum(str_detect(x, "^[mM]")) # ambas mayusculas y minusculas
```


### Detectar las palabras que terminan con una letra específica con "$"


```{r R20}
# ¿Qué proporción de palabras comunes terminan con una vocal?

library(datos)
mean(str_detect(palabras, "[aáeéiíoóuú]$"))

# ¿Qué proporción de palabras comunes terminan con una vocal especifica?
mean(str_detect(palabras, "[ao]$"))

mean(str_detect(x, "[d]$")) # Raymond
```

***

Dataset: palabras

- Comienza para mirar el archivo palabras
 
- Cuentas palabras tiene ese archivo?

```{r R21}
library(stringr)
library(datos)
palabras
```


***

```{r R22}
# Encuentra todas las palabras que contengan al menos una vocal, y luego niégalo
sin_vocales_1 <- !str_detect(palabras, "[aáeéiíoóuúúü]")


sin_vocales_1

# Encuentra todas las palabras consistentes solo en consonantes (no vocales)
sin_vocales_2 <- str_detect(palabras, "^[^aáeéiíoóuúúü]+$")

head(identical(sin_vocales_1, sin_vocales_2), 100)



```

***

Suma la cantidad de palabras que no tienen vocales?



```{r R23}
library(tidyverse)
df <- tibble(
  palabra = palabras, 
  i = seq_along(palabra)
) ## poner los datos en un dataframe 


df %>% 
  filter(str_detect(palabras, "x$")) # filtrar todas la palabras para solamente las terminan en **x**

df %>% 
  filter(str_detect(palabras, "z$")) # filtrar todas la palabras para solamente las terminan en **z**
```



```{r}
library(readr)
fragmentos_neruda_sep <- read_csv("Datos/fragmentos_neruda_sep.csv")

fragmentos_neruda_sep
```


***

Contar cuantas "a" hay en cada palabra con str_count()

```{r R24}
#x= c( "Piña", "Manzana", "Toronja", "Jugo")


str_count(fragmentos_neruda_sep, "e")
```

***

```{r R25}
# En promedio, ¿cuántas vocales hay por palabra?
mean(str_count(palabras, "[aáeéiíoóuúü]"))

mean(str_count(palabras, "[x]"))
```

Contar cuantas vocales y consonantes hay en cada palabra

```{r R26}
df %>% 
  mutate(
    vocales = str_count(palabra, "[aáeéiíoóuúü]"), # Cuenta cuantas vocales 
    consonantes = str_count(palabra, "[^aáeéiíoóuúü]") # cuenta cuantos consonantes
  ) |> head(n=30)
```

 - los puntos y caracteres especiales
 
 
 
2.  **Ejercicios**:

Hacer los ejercicios en la sección 14.2.7.1 del libro en español

***  


## Anclas

 - ^ al principio
 - $ al final
 

3.  **Ejercicios**:

Hacer los ejercicios en la sección 14.2.8.1 del libro en español

***  

## Clases de caracteres y alternativas

 - \d
 - \s
 - [abc]
 - [^abc]
 
 - $ . | ? * + ( ) [ {
 

```{r SR27}
str_view(c("cómo", "como", "Raymond"), "c(ó|o)mo")


```
 
4.  **Ejercicios**:

Hacer los ejercicios en la sección 14.2.9.1 del libro en español

***
 
 


## Repetición

 - ?, 0 o 1, presencia o ausencia
 - +, 1 o más
 - *, 0 o más
 - str_view()
 - {n} : exactamente n
 - {n, }: n o más
 - { , m}: no más de m
 - {n, m}: entre n y m
 - {n, m}?: la cadena más larga
 - {n, m}+?: la cadena más corta
 
 
5.  **Ejercicios**:

Hacer los ejercicios en la sección 14.2.10.1 del libro en español

***

 
## Agrupamiento y referencias previas

 - str_view(frutas, "(..)\\1", match=TRUE)
 

6.  **Ejercicios**:

Hacer los ejercicios en la sección 14.2.11.1 del libro en español

***
 


## Herramientas: Objetivos

 - Determinar qué cadenas coinciden con un patrón.
 - Encontrar la posición de una coincidencia.
 - Extraer el contenido de las coincidencias.
 - Remplazar coincidencias con nuevos valores.
 - Dividir una cadena de acuerdo a una coincidencia.
 
 
### Detectar coincidencias

 - str_detect(x, "e")

 
```{r SR28}
library(datos) 
#fruit
head(palabras)
```
 
 
 
```{r SR29}
# Encuentra todas las palabras que contengan al menos una vocal, y luego niégalo
sin_vocales_1 <- !str_detect(palabras, "[aáeéiíoóuúúü]")

#sin_vocales_1
# Encuentra todas las palabras consistentes solo en consonantes (no vocales)
sin_vocales_2 <- str_detect(palabras, "^[^aáeéiíoóuúúü]+$")
#sin_vocales_1
head(identical(sin_vocales_1, sin_vocales_2), 30)
#> [1] TRUE
```
 
 - str_subset()
 - seq_along()
 - str_count()
 
 
 
7.  **Ejercicios**:

Hacer los ejercicios en la sección 14.3.2 del libro en español


***

Ejercicio


***


## Extraer coincidencias

 - str_extract()
 - str_extract_all()
 


8.  **Ejercicios**:

Hacer los ejercicios en la sección 14.3.3.1 del libro en español

***
 
## Coincidencias agrupadas:

 - str_match*
```{r SR30}
sustantivo <- "(el|la|los|las|lo|un|una|unos|unas) ([^ ]+)"

tiene_sustantivo <- oraciones %>%
  str_subset(sustantivo)

#tiene_sustantivo
tiene_sustantivo %>% 
  str_extract(sustantivo)
#>  [1] "los de"      "el camión"   "la mejor"    "la cuenta"   "las ruinas."
#>  [6] "la hoja"     "la cocina."  "la taza"     "el tanque."  "el calor"
```


8.  **Ejercicios**:

Hacer los ejercicios en la sección 14.3.4.1 del libro en español

***

## Remplazar coincidencias


 - str_replace()
 - str_replace_all()
 
 
9.  **Ejercicios**:

Hacer los ejercicios en la sección 14.3.5.1 del libro en español

***


## Divisiones


  - str_split()
  - str_split(" ", simplify=TRUE)
  - str_split(x, boundery("word"))[[1]]
  

10.  **Ejercicios**:

Hacer los ejercicios en la sección 14.3.6.1 del libro en español

***  
  
  
## Otro tipos de patrones

 - regex("x", ignore_case=TRUE)
 - separar números telefónicos
 
## stringi: 

10.  **Ejercicios**:

Hacer los ejercicios en la sección 14.3.6.1 del libro en español
Buscar 3 funciones en stringi y aplica y explica las funciones con un set de datos.





*** 
 

 
##   El texto de Quijote
  
###   how to import a .txt file in R
  
  
  
```{r}
quijote <- read_lines("Datos/el_quijote.txt")

head(quijote, n=10)
```

### Cuantas oraciones tiene el text primer capitulo de Quijote?

```{r}
length(quijote)
```

## Cuantas palabras tiene el primer capítulo de Quijote?

```{r}
quijote_palabras <- str_split(quijote, " ")

quijote_palabras_vector <- unlist(quijote_palabras)

head(quijote_palabras_vector) # obervar las primeras palabras

length(quijote_palabras_vector) # cuantas palabras hay en total
```

## Cuantas veces aparece la palabra "caballero" en el primer capitulo de Quijote?


```{r}
sum(str_detect(quijote_palabras_vector, "caballero"))
```

##  ¿Cuántas palabras tienen más de 10 letras?
```{r}

sum(str_length(quijote_palabras_vector) > 10)

```
 
 
 
##  Cual es la palabra más larga
 
```{r}
quijote_palabras_vector %>%
  str_length() %>%
  which.max() %>%
  quijote_palabras_vector[.]
```
 


## Cuantas veces aparace "Sancho Panza" en el primer capitulo de Quijote? 
```{r}
sum(str_detect(quijote, "Sancho Panza"))
```
 
 
##  Cuantas veces aparace "Dios" en el primer capitulo de Quijote?
 
```{r}
sum(str_detect(quijote, "Dios"))
```
 
 
 # Cuantas palabras tiene "ñ" en cualquier posición de la palabra?
 !str_detect(palabras, "[aáeéiíoóuúúü]")

 
```{r}


str_detect(quijote_palabras_vector, "e") |> head() # cuantas veces aparece la letra e en cada palabra

sum(str_detect(quijote_palabras_vector, "e")) # cuantas veces aparece la letra e en total
```



## Cuantas palabras tienen ñ?


```{r}
sum(str_detect(quijote_palabras_vector, "[aáeéiíoóuúúü]")) # cuantas veces aparece la letra ñ en cada palabra

sum(str_detect(quijote_palabras_vector, "[ñ]")) # cuantas veces aparece la letra ñ en total
```


## Remover del texto todas las siguientes palabras 

las palabras como "que", "de", "y", "la", "el", "en", "a", "los", "del", "se", "las", "un", "por", "con", "no", "una", "su", "para", "es", "al", "lo", "como", "más", "pero", "sus", "le", "ya", "o", "este", "sí", "porque", "esta", "entre", "cuando", "muy", "sin", "sobre", "también", "me", "hasta", "hay", "donde", "quien",  etc.
 
```{r}

stop_words <- c("que", "de", "y", "la", "el", "en", "a", "los", "del", "se", 
                "las", "un", "por", "con", "no", "una", "su", "para", "es", 
                "al", "lo", "como", "más", "pero", "sus", "le", "ya", "o", 
                "este", "sí", "porque", "esta", "entre", "cuando", "muy", 
                "sin", "sobre", "también", "me", "hasta", "hay", "donde", 
                "quien")

quijote_palabras_vector_limpio <- quijote_palabras_vector[!str_detect(quijote_palabras_vector, 
                                  str_c("^", stop_words, "$", collapse = "|"))]


```
 
 
```{r}

library(cranlogs)
cranlogs_badge("ggversa", summary = "grand-total")
cran_downloads(packages = "ggversa", when = "last-month")



# Replace start date with the earliest date ggversa is available on CRAN
df <- cran_downloads("ggversa", from = "2017-08-05", to = Sys.Date())

# Sum all daily downloads
total_downloads <- sum(df$count, na.rm = TRUE)
print(total_downloads)

```



```{r eval=FALSE}
# Desactivado para el build: install_github requiere credenciales de GitHub.
#install.packages("devtools")
devtools::install_github("arunsrinivasan/cran.stats")
library(cran.stats)

# Get logs for a specific day
dt <- read_logs(start = as.Date("2025-11-09"),
                end   = as.Date("2025-11-09"))

# Filter for ggversa and summarize downloads by country
library(data.table)
dt <- as.data.table(dt)
dt_ggversa <- dt[package == "ggversa", .N, by = country]
print(dt_ggversa)
```

```{r, eval=FALSE}
#install.packages("packageRank")
library(packageRank)

# Define target countries
target_countries <- c(
  "United States", "Puerto Rico", "Spain", "Mexico", "Argentina", "Colombia", "Chile", "Peru",
  "Venezuela", "Ecuador", "Guatemala", "Cuba", "Bolivia", "Honduras", "Paraguay", "El Salvador",
  "Nicaragua", "Costa Rica", "Panama", "Uruguay", "Dominican Republic", "Equatorial Guinea"
)

# Downloads for ggversa by country (latest day)
dates <- seq(as.Date("2025-10-01"), as.Date("2025-11-09"), by = "day")
results <- lapply(dates, function(d) {
  tryCatch({
    df <- packageCountry(packages = "ggversa", date = d)
    df$date <- d
    df
  }, error = function(e) NULL)
})



# Combine and filter
country_data <- bind_rows(results)
filtered_data <- country_data %>% filter(country %in% target_countries)

# Summarize
summary <- filtered_data %>%
  group_by(country) %>%
  summarise(total_downloads = sum(downloads)) %>%
  arrange(desc(total_downloads))

print(summary)




```





## Contabilizar las palabras más comunes en el primer capitulo de Quijote

```{r}
table(quijote_palabras_vector_limpio) %>%
  sort(decreasing = TRUE) %>%
  head(40)
```


```{r}
clean=str_replace_all(quijote_palabras_vector_limpio, "[,\\.\\!\\:\\'\\?]", "")

table(clean) %>%
  sort(decreasing = TRUE) %>%
  head(40)
```


\\b[^\\s]*;[^\\s]*\\b matches:

\\b: word boundary
[^\\s]*: any number of non-space characters
;: the semicolon
[^\\s]*: more non-space characters
\\b: word boundary


```{r}
words_with_semicolon <- str_extract_all(clean, "\\b[^\\s]*;[^\\s]*\\b")[[1]]

words_with_semicolon
```


Contabilizar la cantidad de veces los numeros aparecen en el texto

```{r}
str(clean)

library(purrr)
numeros <- c("uno", "dos", "tres", "cuatro", "cinco", "seis", "siete", "ocho", "nueve", "diez")


clean <- str_replace_all(clean, "[[:punct:]]", "")
clean_text <- paste(clean, collapse = " ")
counts <- sapply(numeros, function(n) str_count(tolower(clean_text), fixed(n)))
names(counts)<- numeros
print(counts)

```


***

```{r, echo=FALSE}
library(readr)
library(stringr)

Alice <- read_lines("Datos/alice_original_full.txt")


url <- "https://www.gutenberg.org/files/11/11-0.txt"
download.file(url, destfile = "Datos/alice_original.txt", mode = "wb")


Alice <- read_lines("Datos/alice_original.txt")

head(Alice, n=10)

tail(Alice, n=10)
```


### Cuantas oraciones tiene el text de Alice?

```{r, echo=FALSE}
length(Alice)
```


### Cuantas palabras tiene el texto de Alice?

```{r, echo=FALSE}
Alice_palabras <- str_split(Alice, " ")
Alice_palabras_vector <- unlist(Alice_palabras)
head(Alice_palabras_vector) # obervar las primeras palabras
length(Alice_palabras_vector) # cuantas palabras hay en total
```



### Convertir todo a minúsculas

```{r, echo=FALSE}
Alice_palabras_vector_lower <- str_to_lower(Alice_palabras_vector)
```


Determinar cuantas veces aparece la palabra "alice" en el texto

```{r, echo=FALSE}
sum(str_detect(Alice_palabras_vector_lower, "alice"))
```



###  ¿Cuántas palabras tienen más de 10 letras?

```{r, echo=FALSE}
sum(str_length(Alice_palabras_vector_lower) > 10)
```

### Remover todos las puntuaciones en el texto, usando "[[:punct:]]"

```{r, echo=FALSE}
Alice_palabras_vector_limpio <- str_replace_all(Alice_palabras_vector_lower, "[[:punct:]]", "")

head(Alice_palabras_vector_limpio)


```


### Haz una lista de las 20 palabras más comunes en el texto de Alice

```{r, echo=FALSE}
table(Alice_palabras_vector_limpio) %>%
  sort(decreasing = TRUE) %>%
  head(20)
```


Remover los espacios vacíos

```{r, echo=FALSE}
Alice_palabras_vector_limpio <- Alice_palabras_vector_limpio[Alice_palabras_vector_limpio != ""]


```

Haga una lista de las 20 palabras más comunes en el texto de Alice sin los espacios vacios, para averguar que removiste los espcios vacios

```{r, echo=FALSE}
table(Alice_palabras_vector_limpio) %>%
  sort(decreasing = TRUE) %>%
  head(20)
```



Ahora remueve todos ,los stopwords en ingles del texto de Alice usando la libreria stopwords
```{r, echo=FALSE}
library(stopwords)

stop_words <- stopwords::stopwords("en") # obtener las palabras vacías en español

Alice_palabras_vector_limpio2 <- Alice_palabras_vector_limpio[!str_detect(Alice_palabras_vector_limpio, 
                                  str_c("^", stop_words, "$", collapse = "|"))]
```



Ahora enseñe las 20 palabras más comunes en el texto de Alice sin los stopwords

```{r, echo=FALSE}
table(Alice_palabras_vector_limpio2) %>%
  sort(decreasing = TRUE) %>%
  head(20)
```


Using the following list of main characters in the book, count how many times each character is mentioned in the text of Alice in Wonderland

 - Alice
 - White Rabbit
 - Mad Hatter
 - Hatter
 - Queen of Hearts
 - Queen
 - Cheshire Cat
 - March Hare
 - Caterpillar
 - Dormouse
 - King of Hearts
 - Gryphon
 - Mock Turtle
 - Dodo
 - Bill the Lizard
 - Knave of Hearts
 
```{r}
characters <- c("Alice", "White Rabbit", "Rabbit", "Mad Hatter", "Hatter", "Queen of Hearts", "Queen",
                "Cheshire Cat","Cat", "March Hare", "Caterpillar", "Dormouse", 
                "King of Hearts", "King", "Gryphon", "Mock Turtle", "Dodo",  "Knave of Hearts")


```


```{r, echo=FALSE}
counts <- sapply(characters, function(name) {
  str_count(tolower(paste(Alice, collapse = " ")), tolower(name))
})

names(counts) <- characters
print(counts)
```
 



