# Opciones de Knitr

```{r c22-1, echo=FALSE}
knitr::opts_chunk$set(echo = TRUE, warning = FALSE, message = FALSE)

Sys.Date()
```


La mayoría de los ejemplos y ideas de esta sección proviene de **yihui** en el siguiente website <<https://yihui.org/knitr/>>

el paquete **knitr** fue diseñado para ser transparente para generar reporte de R, añadiendo componente de animación y Latex (Ecuaciones) y otras funciones.



Hay muchas opciones para determinar lo que hace un **chunk**

 - Code evaluation: evaluación de código
 - Text output: Formateo de texto
 - Code decoration: Decoración del código
 - Cache: Cache
 - Plots: Gráficos
 - Animation: Animaciones
 - Code chunk: Código del chunk
 - Child Document: Documento asociados
 - Language engines: Asociación de lenguaje
 - Option Template:
 - Extracting source code:
 - Other chunk options:
 - Package Options:
 - Global R Options:

***

## Temas

 - Qué es una opción de bloque y dónde se escribe
 - Los tres niveles: global, por bloque, y en el YAML
 - Las cuatro opciones que esconden cosas: `eval`, `echo`, `include`, `results`
 - Avisos y mensajes
 - Figuras: tamaño, título, alineación
 - `cache`: no repetir lo que ya se calculó
 - `results='asis'`: generar texto desde R

***

## Qué es una opción de bloque

Una **opción de bloque** es un ajuste que se escribe en la primera línea del
bloque, después de la etiqueta y separado por comas: en la primera línea escribes
`{r mi-bloque, echo=FALSE, fig.width=4}` entre acentos graves, donde `mi-bloque`
es la etiqueta y lo demás son las opciones.

Todo lo que hay ahí dentro controla **qué hace R con ese bloque y qué acaba
apareciendo en el documento final**. Y hay que tener clara una distinción que
confunde a todo el mundo al principio: una cosa es que el código **se ejecute** y
otra que **se vea**. Son dos decisiones independientes, y por eso hacen falta
varias opciones y no una sola.

Las opciones se pueden poner en tres niveles, y el más específico gana:

1. **Global**, con `knitr::opts_chunk$set(...)` en el primer bloque del
   documento. Es lo que hace la primera línea de todos los capítulos de este
   libro. Vale para todos los bloques que vengan después.
2. **Por bloque**, en la primera línea de ese bloque. Sobrescribe la global solo
   para él.
3. **En el YAML**, para cosas que afectan al documento entero (el formato de
   salida, la tabla de contenido, el tema).

::: {.consejo}
La costumbre que conviene adoptar: pon en global lo que quieras casi siempre
(típicamente `warning = FALSE, message = FALSE`) y deja las excepciones bloque por
bloque. Así el documento se lee sin ruido y no tienes que repetir lo mismo
cuarenta veces.
:::

***

## Para ver las opciones de **knitr** de los chunk

::: {.historia}
**knitr** fue creado por **Yihui Xie** en 2012; es el motor que ejecuta el código de R dentro de los documentos R Markdown y "teje" (*knit*) el resultado junto con el texto. Sustituyó a Sweave con una sintaxis más flexible.
:::

::: {.funcion}
**Opciones de los chunks**: controlan qué se muestra.

- **`echo=FALSE`:** oculta el código (muestra solo el resultado).
- **`eval=FALSE`:** muestra el código pero no lo ejecuta.
- **`include=FALSE`:** ejecuta el código pero no muestra nada.
- **`warning=FALSE` / `message=FALSE`:** ocultan avisos y mensajes.
- **`fig.width` / `fig.height` / `out.width`:** tamaño de las figuras.
::: 

::: {.advertencia}
`echo=FALSE` y `eval=FALSE` **no** son lo mismo y se confunden constantemente:

- `echo=FALSE` **ejecuta** el código y esconde el código; el resultado sí sale.
- `eval=FALSE` **no ejecuta** nada y enseña el código; no hay resultado.
- `include=FALSE` ejecuta el código y no enseña **nada**, ni código ni resultado.

Es decir, `include=FALSE` sí crea los objetos y `eval=FALSE` no. Esa diferencia
es la causa del problema que vas a ver unas líneas más abajo.
:::


Este **chunk** es para que la información de los chunk en la parte de **knitr** se vea.   




```{r c22-2}
library(knitr)
hook_chunk = knit_hooks$get('chunk')
knit_hooks$set(chunk = function(x, options) {
  if (!is.null(options$echo_opts)) {
    return(paste0("```` ```{r ", options$params.src, "} ````", x, "```` ``` ````"))
  } else {
    return(hook_chunk(x, options)) # pass to default hook
  }
  })

opts_knit$set(eval.after = 'fig.cap')
```




Los ejemplos aquí serán limitados a las alternativas para los documentos **.Rmd**
 
 - Las opciones están escrita de forma de **tag=selección de la alternativa**.
 
 
 Opciones de bloques
 
 Se personaliza los bloques con "opciones" **options** de los chunks.
 
 En la rueda de a la derecha de cada **chunk** hay opciones para seleccionar opciones.
 
### Cómo se lee la tabla

En la tabla siguiente, cada columna es una cosa que puede aparecer o no en el
documento, y un guion significa que esa opción **la suprime**:

- **Ejecuta:** el código corre de verdad.
- **Muestra:** se ve el código escrito.
- **Output:** se ve el resultado de texto.
- **Gráficos, Mensajes, Advertencias:** lo que dice cada nombre.

Fíjate en la primera fila: `eval=FALSE` suprime todo menos el código, porque no
hay nada que ejecutar. Y en la tercera: `echo=FALSE` suprime solo el código, y
deja pasar todo lo demás.

 Tablas de opciones principales
-------------
 
| Opción     | Ejecuta | Muestra | Output | Gráficos | Mensajes | Advertencias |
|:--------|:--------:|:--------:|:--------:|:--------:|:--------:|:--------:|
|eval=FALSE|   -   |   |   -   | - |  - | -| 
|include=FALSE|      |  - |   -   | - |  - | -|
|echo=FALSE|     |  - |      |  |   |  |
|results="hide"|     |   |  -    |  |   |  |
|fig.show ="hide"|     |   |      |-  |   |  |
|message=FALSE|     |   |      |  |  - |  |
|warning=FALSE|     |   |      |  |   | - |
|error=FALSE|     |   |      |  |   |  - |
 
 
 
 
 
 - Comenzando con dándole un nombre al chunk "mi-chunk"

::: {.consejo}
Ponerle nombre a cada chunk (como `mi-chunk`) facilita localizar errores, navegar por el documento y reutilizar el caché de los cálculos costosos.
:::


```{r c22-3, echo=TRUE, message=FALSE}

library(tidyverse)
```


**algun_nombre, echo=TRUE**

```{r c22-4}

```



***

 Eso es lo que va a ver cuando hace el knit 
 


```{r c22-5, message=TRUE, warning=TRUE, echo=TRUE}
library(tidyverse)
```



***


Nota aquí tengo include=FALSE, por consecuencia cuando se hace un knit, no se ve lo que hay en el chunk.  
  - Ahora cambialo a TRUE

```{r c22-6, echo=TRUE, eval=TRUE}
head(cars)
```


```{r c22-7, include=TRUE, echo_opts=TRUE}
head(cars)
```


***


### Figuras

Con las figuras hay dos parejas de opciones que se confunden:

- **`fig.width` y `fig.height`** son el tamaño con el que **R dibuja** la figura,
  en pulgadas. Cambian el tamaño relativo del texto y de los puntos dentro de la
  gráfica: una figura de 3 pulgadas tiene las letras proporcionalmente más
  grandes que una de 8.
- **`out.width` y `out.height`** son el tamaño al que se **muestra** la imagen ya
  hecha, normalmente en porcentaje (`out.width='50%'`). Es un simple estirar o
  encoger, y el texto de dentro se estira con ella.

La regla práctica: ajusta primero `fig.width` hasta que las letras se vean del
tamaño correcto, y usa `out.width` solo para colocarla en la página.

Las otras dos que se usan a diario son **`fig.cap`**, que pone el título al pie de
la figura (y en bookdown la numera y permite referenciarla), y **`fig.align`**,
que la coloca a la izquierda, a la derecha o centrada.

Añade una figura 

```{r c22-8, eval=FALSE, echo=FALSE, fig.cap='El nombre de mi figura.', fig.topcaption=TRUE}
plot(cars)
```

Y ahora un ejemplo que sale mal a propósito, y que vale por todo el capítulo. El
bloque siguiente lleva `eval=FALSE`, así que **el objeto `data` nunca se crea**:

```{r c22-9, eval=FALSE}
data=c(1:100)
```

El bloque de abajo sí se ejecuta, y pide el promedio de `data`:

```{r c22-10}
mean(data)
```

::: {.peligro}
Mira bien el resultado: no es 50.5, es `NA` con una advertencia. Como el objeto
`data` no se creó, R fue a buscar ese nombre a otro sitio y encontró la
**función** `data()` de base R, que existe siempre. Y el promedio de una función
no se puede calcular.

Es el mismo `object of type 'closure'` del capítulo de errores comunes, provocado
aquí por una opción de bloque. La lección: `eval=FALSE` no es cosmética. Si el
bloque que apagas creaba algo, todo lo que venga después trabaja sin ello, y no
siempre da un error limpio.
:::

::: {.consejo}
Este es el argumento definitivo a favor de la prueba de la sesión limpia del
capítulo de scripts: reiniciar R y hacer *Knit* del documento completo. Un
`eval=FALSE` olvidado se detecta ahí y en ningún otro sitio.
:::

***



```{r c22-11, include=TRUE, fig.cap='El nombre de mi figura.', fig.topcaption=TRUE, echo_opts=TRUE}
plot(cars)
```



***
```{r c22-12, include=TRUE, fig.cap= "An incredible figure", echo_opts=TRUE}
library(ggplot2)
df <- data.frame(letters = letters[10:15], value = 1)

ggplot(df, aes(letters, value, fill = letters)) +
 geom_bar(stat = "identity")

```



***

```{r c22-13, include=TRUE, fig.cap= "An incredible figure", fig.width = 3, fig.height = 3, echo_opts=TRUE, echo=FALSE}
library(ggplot2)
df <- data.frame(letters = letters[1:5], value = 1)

ggplot(df, aes(letters, value, fill = letters)) +
 geom_bar(stat = "identity")

```

***


Figure alignment: default, left, right, and center

fig.align

```{r c22-14, include=TRUE, fig.cap= "caption", fig.width = 3, fig.height = 3, fig.align='right', echo_opts=TRUE}
library(ggplot2)
df <- data.frame(letters = letters[1:5], value = 1)

ggplot(df, aes(letters, value, fill = letters)) +
 geom_bar(stat = "identity")

```

***


Wrap text around figure

Use ese código para que el texto "wraps" alrededor de las figura (ese código es de otro idioma de computadora de se llama **css**)

<div style= "float:right;position: relative; top: -80px;">

AQUI el CHUNK

</div>


##### R Markdown wrapping

código css

<div style= "float:right;position: relative; top: -20px;">

```{r c22-15, include=TRUE, echo=TRUE, fig.cap= "caption", fig.width = 2.6, fig.height = 2.6, fig.align='right', echo=FALSE}
df <- data.frame(letters = letters[1:5], value = 1)

ggplot(df, aes(letters, value, fill = letters)) +
 geom_bar(stat = "identity")
```
</div>

El bloque `<div style="float:right; ...">` de arriba no es de R ni de knitr: es
**CSS**, el lenguaje con el que se le da estilo a una página web. `float:right`
saca la figura del flujo normal del texto y la pega a la derecha, y `position` y
`top` la suben o la bajan unos píxeles para que quede a la altura del párrafo que
le corresponde.

Esto solo funciona en la salida **HTML**. Si el mismo documento se compila a PDF o
a Word, el `div` se ignora y la figura vuelve a su sitio. Es el precio de usar
CSS: da control fino, pero solo en un formato.

La alternativa que sí funciona en los tres formatos es la opción
`out.extra` del bloque, condicionada al formato de salida, que es lo que hace el
capítulo de factores. Cuesta más de escribir y no se rompe al cambiar de salida.

Para más detalles sobre R Markdown, <http://rmarkdown.rstudio.com>.

***
***

### OTRAS opciones de knitr

- `eval=` : ejecutar o no el código (`TRUE` o `FALSE`)
- `echo=` : mostrar o no el código (`TRUE` o `FALSE`)
- `message=` : mostrar o no los mensajes
- `warning=` : mostrar o no las advertencias
- `error=` : si es `TRUE`, el documento **sigue compilando** aunque el bloque dé
  error, y el mensaje sale impreso. Es lo que usa el capítulo de errores comunes
  para enseñar los errores sin que el libro se caiga.
- `results='asis'` : no envolver el resultado como salida de consola, sino
  meterlo en el documento **tal cual**, como si lo hubieras escrito a mano.

::: {.consejo}
`results='asis'` es la puerta a algo muy útil: **generar el documento desde el
código**. Con él, un `for` puede escribir un encabezado y un párrafo por cada
especie de tu tabla, y el informe entero se rehace solo cuando cambian los datos.
Es lo que hace el último bloque de esta sección, en pequeño.
:::



```{r c22-16, include=TRUE, eval=TRUE, echo=FALSE, message=FALSE, warning=FALSE}
x=c(1:10)
x
```



```{r c22-17, include=TRUE, message=FALSE}
library(MASS)
```



```{r c22-18, include=TRUE, warning=FALSE}
library(dplyr)
library(MASS)
```


```{r c22-19, include=TRUE, results='asis'}
cat("I'm raw **Markdown** content.\n",
    "\n",
               "➪ My poetry of Puerto Rico\n")
```


***
***

## Emojis y símbolos

### En Mac se abren desde Edit ➡ Emoji & Symbols.

En Windows, con la tecla de Windows más el punto.

##### Recuerda que puedes añadir emojis a tu documento

A veces uno quiere 🙈 un poco y ponerle un par de ⭐️⭐️ al documento.
🎈🎈 Y si le añades emojis interesantes a tu trabajo hay premio, sobre todo si
eres 🎶.

::: {.nota}
Un aviso práctico: los emojis se ven bien en HTML, pero al compilar a **PDF** con
LaTeX suelen fallar o salir como cajas vacías, porque la fuente por defecto no los
tiene. Para un trabajo que vaya a imprimirse, mejor no usarlos.
:::

***

## `cache`: no repetir lo que ya se calculó

Cuando un bloque tarda (un modelo bayesiano, una simulación, leer un archivo
enorme), compilar el documento se vuelve insoportable, porque **todo** se vuelve a
calcular cada vez.

::: {.funcion}
**`cache=TRUE`**: guardar el resultado de un bloque para no repetirlo.

- **Qué hace:** la primera vez ejecuta el bloque y guarda el resultado en disco. Las veces siguientes, si el código del bloque **no cambió**, lo lee del disco en vez de calcularlo.
- **`dependson = "otro-bloque"`:** obliga a recalcular cuando cambia otro bloque del que este depende.
- **`cache.lazy = FALSE`:** hace falta con objetos muy grandes.
:::

::: {.advertencia}
El caché mira si cambió **el código del bloque**, no si cambiaron los datos. Si
editas el archivo `.csv` que lee un bloque cacheado, el bloque no se entera y
sigue devolviendo lo viejo. Cuando un resultado no cambie por más que edites,
borra la carpeta `_cache` y vuelve a compilar. Es de los pocos casos del curso en
que "apágalo y enciéndelo" es la respuesta correcta.
:::






***

## Ejercicios del capítulo

::: {.nota}
**Sobre los ejercicios de este capítulo.** Aquí lo que se evalúa no es un
resultado sino **el documento**: las opciones que pusiste en cada bloque y lo que
eso hizo aparecer o desaparecer. Por eso el `.html` que entregues cuenta tanto
como el `.Rmd`, y hay que mirar los dos lado a lado. Los ejercicios usan `millas`
del paquete `datos`, no `cars` ni las letras del abecedario, que son los del
capítulo. La hoja completa para entregar está en
`Ejercicios/Ejercicios_Capitulo_24_knitr.Rmd`.
:::

### Ejercicio 1. Las cuatro maneras de esconder algo

::: {.ejercicio}
Escribe **cuatro** bloques que hagan exactamente lo mismo (calcular el promedio
de `autopista` en `millas`), uno con `echo=FALSE`, otro con `eval=FALSE`, otro
con `include=FALSE` y otro con `results='hide'`.

**Verificación:** en el `.html` final, **uno** enseña solo el número, **dos**
enseñan solo el código, y **uno** no enseña absolutamente nada.

**En palabras:** haz una tabla de cuatro filas diciendo, para cada opción, si el
código **se ejecutó** y si se **vio**. ¿Cuáles dos crean el objeto en la memoria y
cuáles no?
:::

### Ejercicio 2. Avisos y mensajes

::: {.ejercicio}
Escribe un bloque con `library(dplyr)` y `library(MASS)` sin ninguna opción, y
mira lo que sale. Después repítelo con `message=FALSE` y con `warning=FALSE`.

**Verificación:** sin opciones aparece un aviso sobre funciones enmascaradas; con
`message=FALSE` desaparece.

**En palabras:** ese aviso dice que `MASS::select()` está tapando a
`dplyr::select()`. Esconderlo con `message=FALSE`, ¿resuelve el problema o solo lo
oculta? ¿Qué harías tú en un análisis de verdad?
:::

### Ejercicio 3. La trampa del `eval=FALSE`

::: {.ejercicio}
Reproduce el problema del capítulo con tus propios datos: un bloque con
`eval=FALSE` que cree un objeto llamado `datos_millas`, y un bloque después que lo
use.

**Verificación:** el segundo bloque tiene que dar `object 'datos_millas' not
found`. Ponle `error=TRUE` para que el documento compile de todos modos.

**En palabras:** en el capítulo, el mismo experimento con un objeto llamado `data`
**no** dio ese error, dio un `NA`. Explica la diferencia. ¿Cuál de los dos
comportamientos prefieres y por qué?
:::

### Ejercicio 4. El tamaño de una figura

::: {.ejercicio}
Haz la misma gráfica de `millas` (dispersión de `cilindrada` contra `autopista`)
tres veces: con `fig.width=8`, con `fig.width=3`, y con `fig.width=8` más
`out.width='40%'`.

**Verificación:** las tres se ven de tamaño distinto, pero **dos** de ellas tienen
las letras de los ejes del mismo tamaño relativo y una no.

**En palabras:** ¿cuáles dos, y por qué? Explica la diferencia entre `fig.width` y
`out.width` con lo que acabas de ver. ¿Cuál usarías para una figura que va en un
artículo a una columna?
:::

### Ejercicio 5. Global contra local

::: {.ejercicio}
En el primer bloque de tu documento, pon
`knitr::opts_chunk$set(echo = FALSE)`. Después escribe dos bloques: uno normal y
otro con `echo=TRUE`.

**Verificación:** en el `.html`, el primero no enseña su código y el segundo sí.

**En palabras:** explica qué nivel ganó y por qué. ¿Qué ventaja tiene poner las
opciones comunes en global en vez de repetirlas en cada bloque? ¿Y qué desventaja,
para alguien que abra tu documento por el medio?
:::

### Ejercicio 6. `cache`

::: {.ejercicio}
Escribe un bloque lento a propósito, con `Sys.sleep(10)` y algún cálculo sobre
`millas`. Compila el documento y anota cuánto tardó. Añade `cache=TRUE`, compila
dos veces más y anota los tiempos.

**Verificación:** la segunda compilación con `cache=TRUE` tiene que ser
claramente más rápida que la primera.

**En palabras:** cambia ahora **una sola letra** de un comentario dentro de ese
bloque y vuelve a compilar. ¿Se recalculó? Explica qué mira `cache` para decidir,
y por qué eso lo hace peligroso si el bloque lee un archivo de datos.
:::

### Ejercicio 7 (BONO). Escribir el documento desde el código

::: {.ejercicio}
Con `results='asis'` y un `for`, genera automáticamente un encabezado de nivel 3
por cada `clase` de `millas`, seguido de una oración con el número de vehículos y
el consumo promedio de esa clase.

**Verificación:** en el `.html` final tienen que aparecer **7** encabezados, y
tienen que salir en la tabla de contenido como si los hubieras escrito a mano.

**En palabras:** ¿qué pasa si quitas `results='asis'`? Pruébalo y describe la
diferencia. ¿En qué situación de tu trabajo te serviría generar así un informe?
:::
