# Fechas, horas y minutas


```{r c23-1, echo=FALSE}
knitr::opts_chunk$set(echo = TRUE, warning = FALSE, message = FALSE)

Sys.Date()
```

***

El tema proviene de los siguientes sitios.

English:
 <https://r4ds.had.co.nz/dates-and-times.html>
 
Español:
 <https://es.r4ds.hadley.nz/16-datetimes.html>
 
 
***

## Temas:

  - Por qué las fechas son más difíciles de lo que parecen
  - Los tres tipos: `<date>`, `<time>` y `<dttm>`
  - Convertir texto a fecha con `ymd()` y compañía
  - Extraer partes: `year()`, `month()`, `wday()`, `hour()`
  - Redondear: `floor_date()`, `ceiling_date()`, `round_date()`
  - Duraciones, períodos e intervalos: los tres no son lo mismo
  - Zonas horarias

  - library(lubridate)
  - library(datos)
  - library(tidyverse)

***

## Por qué las fechas son difíciles

Contar tiempo parece trivial y no lo es, porque el calendario que usamos está
lleno de excepciones que el código tiene que respetar:

- **los meses no duran lo mismo**, así que "un mes después del 31 de enero" no
  tiene una respuesta obvia;
- **hay años bisiestos**, así que un año no siempre son 365 días;
- **hay cambios de horario de verano**, así que un día no siempre son 24 horas;
- **hay zonas horarias**, así que dos personas pueden estar en fechas distintas en
  el mismo instante;
- y hasta hay **segundos intercalares**, que se añaden de vez en cuando para
  cuadrar el reloj con la rotación de la Tierra.

De ahí sale la idea central del capítulo, que conviene tener clara desde el
principio: hay **dos maneras distintas de medir tiempo**, y hacen falta las dos.
Una cuenta segundos exactos, sin excepciones, y la otra cuenta en unidades humanas
respetando el calendario. Casi todos los errores con fechas vienen de usar la que
no era.

::: {.consejo}
Puerto Rico no cambia de horario de verano y usa siempre la zona
`"America/Puerto_Rico"` (AST, cuatro horas menos que UTC). Eso nos ahorra un
problema que sufren los que trabajan con datos de Estados Unidos continental, pero
aparece en cuanto se comparan datos de aquí con datos de allá.
:::

***

## Creando fechas/horas

::: {.historia}
En R y en los sistemas tipo Unix el tiempo se cuenta como el número de segundos (o días) transcurridos desde la medianoche del 1 de enero de 1970, conocida como la época Unix. Por eso `as.numeric()` de una fecha devuelve los días desde ese punto.
:::

R distingue tres cosas, y conviene usar la más sencilla que sirva:

  - date, <date>
  - time, <time>
  - date-time, <dttm>

::: {.nota}
- **`<date>`**: solo el día, sin hora. Por dentro es un número: los **días**
  transcurridos desde el 1 de enero de 1970.
- **`<time>`**: solo la hora del día, sin fecha. Por dentro, los **segundos**
  desde la medianoche.
- **`<dttm>`**: fecha y hora juntas. Por dentro, los **segundos** desde la época
  Unix, y además arrastra una zona horaria.

Usa `<dttm>` solo cuando de verdad necesites la hora: las fechas-hora arrastran
zona horaria y complican todo lo demás.
:::
 


https://github.com/edgararuiz/guias-rapidas/blob/master/fechas.pdf

```{r c23-2}
library(tidyverse)
library(lubridate) # paquete para convertir fechas

tidyverse_packages() # lista completa de los paquetes activado con **tidyverse**
```

## El paquete `lubridate`

::: {.funcion}
**`ymd()`, `mdy()`, `dmy()` (lubridate)**: convertir texto a fechas.

- **Qué hacen:** interpretan una cadena según el **orden** de sus partes: `ymd("2024-03-01")`, `mdy("3/1/2024")`, `dmy("1/3/2024")`.
- **Con hora:** añade `_hms`, `_hm` o `_h` (p. ej. `dmy_hms()`).
- **Extraer partes:** `year()`, `month()`, `day()`, `wday()` (día de la semana).
:::

El truco de `lubridate` es que el **nombre de la función dice el orden de las
partes**, no el formato exacto. `dmy()` significa "día, mes, año", y con eso le
basta: acepta `"1/3/2024"`, `"01-03-2024"`, `"1 marzo 2024"` y `"1.3.24"`. No hay
que escribir formatos como `%d/%m/%Y`, que es lo que hacía falta en base R y lo
que casi nadie recuerda.

::: {.advertencia}
`"01/03/2024"` es el 1 de marzo o el 3 de enero según de dónde venga el archivo, y
**ninguna función puede adivinarlo**. `dmy()` y `mdy()` las dos van a darte una
fecha válida, y una de las dos estará mal. Antes de convertir, averigua de dónde
salieron los datos. Si hay valores con día mayor que 12 en la columna, salen `NA`
con una de las dos funciones, y esa es tu pista.
:::

La función `today()` regresa la fecha de hoy, similar a `Sys.date()`

```{r c23-3}
today()
```

Use la función de `tribble()`, del paquete `tibble`, para crear una tabla manualmente

```{r c23-4}
fechas <- tribble(
  ~ codigo, ~ fecha,
    "001",    "01/01/2019 00:00:00",
    "002",    "31/03/2019 01:05:00",
    "003",    "14/06/2019 20:00:00",
    "004",    "01/12/1859 11:32:13",
    "005",    "01/01/0501 05:04:33"
)
fechas
```

Hay varias opciones para convertir texto a fechas, el más usado es `mdy_hms()`, pero en este caso el formato utilizado no funciona bien.

::: {.peligro}
Un error muy común es usar `mdy()` cuando las fechas están en formato día/mes/año. Como no existe un mes 31, obtendrás `NA` o fechas equivocadas; elige la función (`dmy()`, `mdy()`, `ymd()`) según el orden real de la fecha.
:::

### Un error tipico

```{r c23-5}
fechas %>%
  mutate(fecha = mdy_hms(fecha))
```

Ya que el día es el primero, y no el mes, usamos `dmy_hms()`

```{r c23-6}
nueva_fechas <- fechas %>%
  mutate(fecha = dmy_hms(fecha))

nueva_fechas
```

`lubridate` tiene varias funciones para extraer partes de la fecha, por ejemplo: año, mes, día, hora, minuto, y cuatrimestre.

```{r c23-7}
nueva_fechas %>%
  mutate(a = year(fecha),
         m = month(fecha),
         d = day(fecha),
         h = hour(fecha),
         mn = minute(fecha),
         q = quarter(fecha)
         )
```

Las funciones `round_date()`, `ceiling_date()` y `floor_date()` permiten redondear la fecha al número más cercano de la unidad especificada

```{r c23-8}
nueva_fechas %>%
  mutate(
    redondear = round_date(fecha, unit = " month"), # round_date es redondea al mes más cercano
    techo = ceiling_date(fecha, unit = "day"), # ceiling_date redondea al día más cercano
    suelo = floor_date(fecha, unit = "month"), # floor_date redondea al mes más cercano
    suelo_hour= floor_date(fecha, unit = "hour") # redondea a la hora más cercana
  )
```

## Intervalos y duraciones

La función `interval()` crea un objeto R de intervalo de tiempo. En este caso, el intervalo entre la fecha en la tabla, y el día de hoy.  Nota que esto puede ser muy útil si quiere calcular la cantidad de tiempo entre dos fechas.


```{r c23-9}
nueva_fechas %>%
  mutate(intervalo = interval(fecha, today())) # intervalo entre la fecha y hoy
```





`int_length()` regresa el número de segundos dentro del intervalo

```{r c23-10}
nueva_fechas %>%
  mutate(
    intervalo = interval(fecha, today()), #
    segundos = int_length(intervalo) # número de segundos en el intervalo
    )
```

## El operador `%--%` simplifica el cálculo del intervalo

Compara con el script anterior

```{r c23-11}
nueva_fechas %>%
  mutate(intervalo = fecha %--% today())
```

Para saber el número de días en el intervalo, divida el intervalo por la función que corresponde a días, `days()`

```{r c23-12}
nueva_fechas %>%
  mutate(dias = fecha %--% today() / days(),
         anio= fecha %--% today() / years()) # número de días en el intervalo

#Cuantos años de diferencia en el intervalo?


```


Intervalo entre una lista de fecha y otra fecha y hora específica

```{r c23-13}
nueva_fechas %>%
  mutate(dias = fecha %--% "2020-01-01 00:00:00" / days())
```


## Ejercicio 

Usa esta función y calcula el número de día que ha transcurrido entre el día de su nacimiento y el día de hoy


```{r c23-14}

segundos = "2018-08-14 00:00:00" %--% today()/seconds()
segundos

dias = "2018-08-14 00:00:00" %--% today() /  days()
dias

mes= "2018-08-14 00:00:00" %--% today() /  months(1)
mes

anio = "2018-08-14 00:00:00" %--% today()/ years()
anio

millisecond = "2018-08-14 00:00:00" %--% today() /  milliseconds()

millisecond
```







Los resultados se pueden visualizar usando `ggplot2`

```{r c23-15}
nueva_fechas %>%
  mutate(dias = fecha %--% today() / years()) %>%
  ggplot() +
  geom_col(aes(codigo, dias)) +
  coord_flip()
```






## Serie de funciones para calcular la duración de un intervalo de tiempo.

 - dyears() # años
 - dmonths() # meses
 - dweeks() # semanas
 - ddays() # días
 - dhours() # horas
 - dminutes() # minutos
 - dseconds() # segundos
 - dmilliseconds() # milisegundos
 - dmicroseconds() # microsegundos
 - dnanoseconds() # nanosegundos
 - dpicoseconds() # picosegundos
 

## as.duration

`as.duration()` crea un objecto en R que contiene la duración del intervalo de tiempo.  
```{r c23-16}
nueva_fechas %>%
  mutate(desde_hoy = as.duration(fecha %--% today())) # duración desde la fecha hasta hoy
```

El objeto de duración de tiempo se puede filtrar fácilmente basado en una variedad de tipo de tiempos.  En este caso, semanas `dweeks()` crea un objeto de duración de la largura especificada

```{r c23-17}
nueva_fechas %>%
  mutate(desde_hoy = as.duration(fecha %--% today())) %>%
  filter(desde_hoy > dyears(7))



```

Otra opción es `ddays()`. 

```{r c23-18}
nueva_fechas %>%
  mutate(desde_hoy = as.duration(fecha %--% today())) %>%
  filter(desde_hoy < ddays(2500))  # Nota que se puede filtrar por el número de días que han acumulado
```

###  Funciones
  
   - today()
   - now()
   
   
   
```{r c23-19}
today()
now()
```
   
### Fechas con años, meses y días

  - ymd()
  - ydm()
  - mdy()
  - myd()
  - dmy()
  - dym()
  
  
### Fechas con horas, minutos y segundos

 - ymd_hms()
 - ymd_hm()
 - ymd_h()
 
  - ydm_hms()
  - ydm_hm()
  - etc
  
  
  
  
### Fechas 
  - yq() Year quarter (quarters are 1, 2, 3, 4, Jan-March, April-Jun, Jul-Sept, Oct-Dec)
  
```{r c23-20}
x =c("2012.1", "1970.4")
yq(x)
yq("2012.1")
```
  
  
- **Cuidado** con el paquete **hms** que tiene funciones igual como **lubridate** (hms, hm, y ms) , pero no necesariamente hace lo mismo.

***

## Crear una fecha desde columnas individuales

 - make_date()
 - make_datetime()


Unir el año, mes, día, hora y minutos que estén en diferentes columnas en uno

- sumamente practico cuando se tiene una base de datos con las fechas en diferentes columnas

 
```{r c23-21}
library(datos)
head(vuelos)
vuelos %>%
  dplyr::select(anio, mes, dia, hora, minuto) %>%
  mutate(salida_dia=make_date(anio, mes, dia),
         salida_dia_minutos = make_datetime(anio, mes, dia, hora, minuto))

```

Unir el año, mes, día, hora  que estén en diferentes columnas en uno


```{r c23-22}
vuelos %>%
  dplyr::select(anio, mes, dia, hora, minuto) %>%
  mutate(salida2 = make_date(anio, mes, dia))


```
 
 
 ## Conversión de fechas que no son estándar
 
```{r c23-23}

Datos_raros=tribble(~Ind, ~Persona, ~fecha_de_nacimiento,
                    1, "Abuela", "1/1/30",
                    2, "Abuelo","1/30/01",
                    3, "Tio", "1/30/09")

Datos_raros 
```
 
 
```{r c23-24}
Datos_raros %>%
  mutate(nueva_fecha = mdy(fecha_de_nacimiento))

```


```{r c23-25}
as.Date(0, origin = "1970-01-01")
# Returns "1970-01-01"
```

```{r c23-26}


df <- tibble(
  Persona = c("Abuela", "Abuelo", "Tio"),
  fecha_de_nacimiento = c("1/1/1930", "1/30/1901", "1/30/1909")
)


df <- df %>%
  mutate(
    nueva_fecha = mdy(fecha_de_nacimiento),
    nueva_fecha = if_else(year(nueva_fecha) > year(today()), 
                          nueva_fecha - years(100), 
                          nueva_fecha)
  )
df


#Datos_raros$fecha2=as.Date(as.Date(format(as.Date(Datos_raros$fecha_de_nacimiento, format="%m/%d/%Y"), "19%y%m%d"), "%Y%m%d"))

#Datos_raros


```
 
 
***

## `%/%` y `%%`: división entera y residuo

Estos dos operadores no son de fechas, pero aparecen constantemente al trabajar
con ellas, porque muchos archivos guardan la hora como un **número**: las 5:30 de
la tarde vienen como `1730`.

- **`%/%` es la división entera**: se queda con la parte de arriba y tira el
  resto. `1730 %/% 100` da `17`, la hora.
- **`%%` es el residuo**: se queda con lo que sobra. `1730 %% 100` da `30`, los
  minutos.

Con los dos juntos se parte un `1730` en hora y minutos sin tocar texto.


```{r c23-27}
vuelos |> dplyr::select(tiempo_vuelo) |> 
  mutate(t=tiempo_vuelo %/% 100) |>  # Division
  mutate(m= tiempo_vuelo %% 100)     # modulus... Cambia el 100 para 1, 10, 1000... y mira cual es el resultado


```


### El operador `%%` devuelve el residuo de una división

 - Por ejemplo, `5 %% 2` devuelve `1`, porque el residuo de dividir 5 entre 2 es 1.
 - Y `5 %/% 2` devuelve `2`, la parte entera de la división.

::: {.consejo}
`%%` sirve también para preguntar "¿es múltiplo de?": `x %% 2 == 0` es la manera
de saber si un número es par, y `anio %% 4 == 0` es el primer paso de la regla de
los años bisiestos.
:::
 
 
 
 
```{r c23-28}

names(vuelos)
hacer_fechahora_100 <- function(anio, mes, dia, tiempo) {
  make_datetime(anio, mes, dia, tiempo %/% 100, tiempo %% 100)
}

vuelos_dt <- vuelos %>%
  filter(!is.na(horario_salida), !is.na(horario_llegada)) %>%
  mutate(
    horario_salida = hacer_fechahora_100(anio, mes, dia, horario_salida),
    horario_llegada = hacer_fechahora_100(anio, mes, dia, horario_llegada),
    salida_programada = hacer_fechahora_100(anio, mes, dia, salida_programada),
    llegada_programada = hacer_fechahora_100(anio, mes, dia, llegada_programada)
  ) %>%
  dplyr::select(origen, destino, starts_with("atraso"), starts_with("horario"), ends_with("programada"), tiempo_vuelo)

head(vuelos_dt)

```


#### Cuantos segundos hay en un dia?


 
```{r c23-29}
vuelos_dt %>%
  ggplot(aes(horario_salida)) +
  geom_freqpoly(binwidth = 86400) # 86400 segundos = 1 día
```
 
 
```{r c23-30}
vuelos_dt %>%
  filter(horario_salida < ymd(20130102)) %>%
  ggplot(aes(horario_salida)) +
  geom_freqpoly(binwidth = 600) # 600 segundos = 10 minutos
```


Nota variables que no funciona
 
```{r c23-31}

ymd(c("2010-10-10", "bananas"))

```
 


```{r c23-32}
d1 <- "Jan 1, 2010"
d1
mdy(d1)
d2 <- "2015-Mar-07"
d2
ymd(d2)
d3 <- "06-Jun-2017"
d3
dmy(d3)
d4 <- c("Aug 19 (2015)", "Jul 1 (2015)")
d4
mdy(d4)
d5 <- "12/30/14" # Diciembre 30, 2014
d5
mdy(d5)
d6 <- "ene 1, 2010"
d6
mdy(d6)
d7 <- c("Agosto 19 (2015)", "Julio 1 (2015)")
d7
mdy(d7)

```
 
 
```{r c23-33}
mdy(d1)
ymd(d2)
dmy(d3)
mdy(d4)
mdy(d5)
mdy(d6)
mdy(d7)

```
 
 
 
1.  **Ejercicios**:

Hacer los ejercicios en la sección 16.2.4 del libro en español

***  
  
  
## Extrayendo parte de las fecha-hora 

 - year()
 - month()
 - mday()
 - yday()
 - wday()
 
::: {.funcion}
**Extraer y redondear** (lubridate): sacar una parte de una fecha, o llevarla a un borde.

- **`year()`, `month()`, `mday()`, `yday()`, `wday()`:** el año, el mes, el día del mes, el día del año (1 a 366) y el día de la semana.
- **`month(x, label = TRUE)` y `wday(x, label = TRUE)`:** devuelven el nombre en vez del número, como factor ordenado. Es lo que hace falta para graficar.
- **`hour()`, `minute()`, `second()`:** las partes de la hora.

 - ceiling_date()
 - floor_date()
 - round_date()

- **`floor_date(x, "month")`:** lleva la fecha **hacia atrás** al principio del mes. Es la manera de agrupar por mes sin perder el año.
- **`ceiling_date()`:** hacia adelante; **`round_date()`:** al borde más cercano.
:::

::: {.consejo}
Para contar por mes, `floor_date(fecha, "month")` es mejor que `month(fecha)`.
`month()` devuelve un número del 1 al 12 y **mezcla los años**: el enero de 2016 y
el de 2017 caen en el mismo grupo. `floor_date()` conserva el año, así que la
serie sale en orden y sin mezclas.
:::

 
 
2.  **Ejercicios**:

Hacer estos ejercicios en la sección 16.3.4 del libro en español.  Entregar por MSTeams.


¿Cómo cambia la demora promedio durante el curso de un día? ¿Deberías usar horario_salida o salida_programada? ¿Por qué?

¿En qué día de la semana deberías salir si quieres minimizar las posibilidades de una demora?



Confirma nuestra hipótesis de que las salidas programadas en los minutos 20-30 y 50-60 están causadas por los vuelos programados que salen más temprano. Pista: crea una variable binaria que te diga si un vuelo tuvo o no demora.

***  

## Lapso de tiempo

Aquí está la idea más importante del capítulo. `lubridate` ofrece **tres** maneras
de hablar de un lapso de tiempo, y no son intercambiables:

::: {.funcion}
**Duraciones, períodos e intervalos**: tres maneras de medir un lapso.

- **Duración (`dseconds()`, `ddays()`, `dyears()`):** un número exacto de **segundos**. Un `dyears(1)` son siempre 31 536 000 segundos, haya bisiesto o no. Es tiempo de físico.
- **Período (`days()`, `months()`, `years()`):** unidades **humanas**, que se estiran según el calendario. `years(1)` sumado al 1 de marzo da el 1 de marzo siguiente, tenga ese año 365 o 366 días.
- **Intervalo (`inicio %--% fin`):** un lapso **con puntos de inicio y fin concretos**. Solo con un intervalo se puede saber cuántos días tuvo de verdad, porque se sabe entre qué fechas está.
:::

La regla práctica: **períodos para hablar con humanos, duraciones para hacer
física, intervalos cuando importa exactamente cuándo empezó.**

::: {.advertencia}
El ejemplo que lo deja claro: si sumas `dyears(1)` (una duración) a una fecha justo
antes de un 29 de febrero, caes en un día distinto del que esperabas, porque un
año bisiesto tiene un día más y la duración no lo sabe. Con `years(1)` (un
período) caes donde cualquier persona diría. Los dos son correctos; contestan
preguntas distintas.
:::

## duraciones
 
```{r c23-34}
# ¿Qué edad tiene Charles Darwin?  fecha de naciemiento February 12, 1809
edad_h <- today() - ymd("1809-02-12")
edad_h <- today() - ymd(18090212)
edad_h


as.duration(edad_h)
x=as.duration(edad_h)
```
 
 Otras funciones de duración
 
```{r c23-35}
dseconds(15)

dminutes(10)

dhours(c(12, 24))

ddays(0:5)

dweeks(3)

dyears(1)

```
 
 
## Puede agregar periodos de tiempo
 
 
 
```{r c23-36}
2 * dyears(1)

dyears(1) + dweeks(12) + dhours(15)

```
 



```{r c23-37}
ayer <- today() - ddays(1)
anio_pasado <- today() - dyears(1)

ayer
anio_pasado

```

## períodos
 
```{r c23-38}
una_pm <- ymd_hms("2016-03-12 13:00:00", tz = "America/New_York")

una_pm
#> [1] "2016-03-12 13:00:00 EST"
una_pm + ddays(1)
#> [1] "2016-03-13 14:00:00 EDT"
```
 
 
```{r c23-39}
seconds(15)
#> [1] "15S"
minutes(10)
#> [1] "10M 0S"
hours(c(12, 24))
#> [1] "12H 0M 0S" "24H 0M 0S"
days(7)
#> [1] "7d 0H 0M 0S"
months(1:6)
#> [1] "1m 0d 0H 0M 0S" "2m 0d 0H 0M 0S" "3m 0d 0H 0M 0S" "4m 0d 0H 0M 0S"
#> [5] "5m 0d 0H 0M 0S" "6m 0d 0H 0M 0S"
weeks(3)
#> [1] "21d 0H 0M 0S"
years(1)
#> [1] "1y 0m 0d 0H 0M 0S"
```
 
 
```{r c23-40}
10 * (months(6) + days(1))
#> [1] "60m 10d 0H 0M 0S"
days(50) + hours(25) + minutes(2)
#> [1] "50d 25H 2M 0S"
```
 


```{r c23-41}
# Un año bisiesto
ymd("2016-01-01") + dyears(1)
#> [1] "2016-12-31 06:00:00 UTC"
ymd("2016-01-01") + years(1)
#> [1] "2017-01-01"

# Horarios de verano
una_pm + ddays(1)
#> [1] "2016-03-13 14:00:00 EDT"
una_pm + days(1)
#> [1] "2016-03-13 13:00:00 EDT"
```

```{r c23-42}
10 * (months(6) + days(1))
#> [1] "60m 10d 0H 0M 0S"
days(50) + hours(25) + minutes(2)
#> [1] "50d 25H 2M 0S"
```



 - intervalos
 




  
  
### Multiplicaciones y sumas de fechas



## Períodos

  - seconds()
  - minutes()
  - hours()
  - days()
  - months()
  - weeks()
  - years()
  
### Multiplicaciones y sumas de periodos 


## Intervalos

  - %--%  start end

Un intervalo es lo único que sabe **entre qué dos fechas** está, y por eso es lo
único que puede convertirse a cualquier unidad sin ambigüedad. La receta es
siempre la misma: se construye el intervalo con `%--%` y se divide entre la unidad
que se quiera.

## Resumen

Para escoger entre los tres, la pregunta es qué quieres que pase con las
excepciones del calendario:

| Quieres | Usa | Ejemplo |
|:--|:--|:--|
| Un número exacto de segundos, sin excepciones | duración | tiempo de reacción, decaimiento |
| Lo que diría una persona con un calendario | período | "la cita es dentro de un mes" |
| Cuánto tiempo hay entre dos fechas concretas | intervalo | edad, duración de un experimento |


2.  **Ejercicios**:

Hacer los ejercicios en la sección 16.4.5 del libro en español

***   

## Zonas horarias

 - Sys.timezone()
 - head(OlsonNames())
 - tz= ""

Una fecha-hora sin zona horaria está incompleta: las 3 de la tarde en San Juan y
las 3 de la tarde en Madrid son dos instantes distintos. R guarda la zona como un
atributo de la fecha-hora, y por defecto usa la de tu computadora.

::: {.funcion}
**Zonas horarias** (base R y lubridate).

- **`Sys.timezone()`:** en cuál zona está tu computadora ahora mismo.
- **`OlsonNames()`:** la lista completa de nombres válidos, unos 600. Los nombres van en la forma `"Continente/Ciudad"`, como `"America/Puerto_Rico"`, y **no** con siglas como `"AST"`, que son ambiguas.
- **`with_tz(x, "zona")`:** el **mismo instante**, mostrado en otra zona. Cambia lo que se lee, no el momento.
- **`force_tz(x, "zona")`:** la **misma hora del reloj**, declarada en otra zona. Cambia el momento.
:::

::: {.advertencia}
`with_tz()` y `force_tz()` se confunden y hacen cosas opuestas. `with_tz()` es
"esta reunión, ¿a qué hora es en Madrid?". `force_tz()` es "esta hora que anoté
sin decir dónde, en realidad era hora de Madrid". Si te equivocas de función, los
datos se mueven varias horas y nada avisa.
:::
 

3.  **Ejercicios**:

Seleccionar 3 archivos de los vuelos que salen o llegan a PR, (el código del aeropuerto es "SJU") de la base de datos de <https://www.transtats.bts.gov/DL_SelectFields.asp?Table_ID=236>
  Pueden ser el mismo mes en 3 diferentes años o 3 diferentes meses en el mismo año.
  
  
  - Repite la mayoría de los análisis enseñado arriba (como práctica).
  
  - Evaluar el tiempo de retraso de los vuelos que salen de SJU en cada periodo seleccionado, y haz *una* gráfica para visualizar el patrón
  
  - Cuál es el día preferible para no tener retraso
  - Cuál es la mejor hora de salida para no tener retraso
  - Compara por lo menos 3 diferentes líneas saliendo de SJU y el periodo de retraso.  
  
  
  

*** 



***

## Ejercicios del capítulo

::: {.nota}
**Sobre los ejercicios de este capítulo.** Cada ejercicio se entrega con tres
cosas: el **script**, el **resultado** (que el bloque corra) y una **explicación
en palabras**. Los ejercicios usan `Datos/crimen_pr.csv`, que está en el
repositorio del curso y trae fecha y hora de verdad, no `vuelos` ni la fecha de
nacimiento de Darwin, que son los del capítulo. La hoja completa para entregar
está en `Ejercicios/Ejercicios_Capitulo_25_fechas.Rmd`.
:::

### Ejercicio 1. La misma fecha, escrita de cinco maneras

::: {.ejercicio}
Convierte a fecha estos cinco textos, que son **todos el mismo día**, cada uno con
la función de `lubridate` que le corresponda: `"2016-08-01"`, `"01/08/2016"`,
`"August 1, 2016"`, `"20160801"` y `"01.08.2016"`.

**Verificación:** los cinco tienen que dar exactamente la misma fecha. Compruébalo
con `n_distinct()`, que debe dar 1.

**En palabras:** prueba ahora `mdy("01/08/2016")` y mira qué sale. ¿Dio error?
Explica por qué este es el error más peligroso de todo el capítulo y qué
comprobación harías en una columna de 5000 fechas para detectarlo.
:::

```{r c23-ej1, eval=FALSE}
# Escribe tu código aquí
```

### Ejercicio 2. Extraer las partes

::: {.ejercicio}
Lee `Datos/crimen_pr.csv`. Saca el día de la semana y la hora de cada incidente, y
cuenta cuántos hay de cada uno. Usa `label = TRUE` para que los días salgan con su
nombre.

**Verificación:** tienen que salir **7** días de la semana y **24** horas del día,
todas con algún caso.

**En palabras:** ¿cuál día y cuál hora concentran más incidentes? Haz una gráfica
de barras de cada uno. ¿Qué habría pasado si hubieras usado `wday()` **sin**
`label = TRUE` para graficar?
:::

```{r c23-ej2, eval=FALSE}
# Escribe tu código aquí
```

### Ejercicio 3. `%/%` y `%%`

::: {.ejercicio}
Muchos archivos guardan la hora como un número de la forma `HHMM`. Toma este
vector: `horas <- c(1730, 905, 2359, 15, 1200)`.

Sepáralo en hora y minutos con `%/%` y `%%`, y calcula los **minutos transcurridos
desde la medianoche** de cada uno. Después convierte los mismos valores a hora de
verdad con `hm()` de `lubridate` y comprueba que coinciden.

**Verificación:** los minutos desde la medianoche tienen que ser
`1050, 545, 1439, 15, 720`. La suma de los cinco es `3769`.

**En palabras:** el valor `15` significa las 00:15, no las 15:00. Explica por qué
`%/%` y `%%` lo resuelven bien sin ningún caso especial. ¿Qué habría pasado si
hubieras intentado partir el número con `str_sub()`, cortando por posición?
:::

```{r c23-ej3, eval=FALSE}
# Escribe tu código aquí
```

### Ejercicio 4. Duración contra período

::: {.ejercicio}
Toma el 1 de marzo de 2024 (un año bisiesto) y réstale un año de las dos maneras:
con `years(1)` y con `dyears(1)`. Haz lo mismo sumando un mes al 31 de enero, con
`months(1)`.

**Verificación:** las dos restas dan **días distintos**, y la suma al 31 de enero
da `NA`.

**En palabras:** ninguno de los tres resultados es un error del programa.
Explica qué contesta cada uno, y por qué el `NA` es la respuesta más honesta que
puede dar R a "¿qué día es un mes después del 31 de enero?".
:::

```{r c23-ej4, eval=FALSE}
# Escribe tu código aquí
```

### Ejercicio 5. Intervalos

::: {.ejercicio}
Con `crimen_pr.csv`, construye el intervalo que va de la primera a la última fecha
del archivo con `%--%`, y exprésalo en días, en semanas y en meses.

**Verificación:** el intervalo tiene que ser de unos dos meses, y en días tiene que
dar un número entre 60 y 65.

**En palabras:** divide también entre `dmonths(1)` en vez de `months(1)` y compara.
¿Por qué no dan lo mismo? ¿Cuál de los dos números pondrías en la sección de
métodos de un informe?
:::

```{r c23-ej5, eval=FALSE}
# Escribe tu código aquí
```

### Ejercicio 6. Redondear para agrupar

::: {.ejercicio}
Con el mismo archivo, cuenta los incidentes por **semana** usando
`floor_date(Fecha, "week")`, y haz una gráfica de líneas de la serie.

**Verificación:** deben salir unas nueve o diez semanas, y la primera y la última
tienen que tener bastantes menos casos que las del medio.

**En palabras:** ¿por qué los extremos son más bajos? Ya viste este mismo problema
en el capítulo de importar datos. ¿Qué harías con esas dos semanas antes de
enseñarle la gráfica a alguien?
:::

```{r c23-ej6, eval=FALSE}
# Escribe tu código aquí
```

### Ejercicio 7 (BONO). Zonas horarias

::: {.ejercicio}
Averigua en cuál zona horaria está tu computadora con `Sys.timezone()`. Después
toma el instante `"2016-08-01 15:30:00"` en `"America/Puerto_Rico"` y míralo en
`"Europe/Madrid"` y en `"America/Los_Angeles"` con `with_tz()`. Prueba también
`force_tz()` con el mismo instante.

**Verificación:** con `with_tz()` el instante es el mismo y solo cambia la hora que
se lee; con `force_tz()` cambia el instante.

**En palabras:** explica la diferencia con tus palabras. Puerto Rico no cambia de
horario de verano y el este de Estados Unidos sí: ¿qué le pasa a la diferencia de
horas entre San Juan y Nueva York a lo largo del año, y qué problema causaría eso
al comparar datos de vuelos de los dos sitios?
:::

```{r c23-ej7, eval=FALSE}
# Escribe tu código aquí
```
