# Fechas, horas y minutas


```{r echo=FALSE}
knitr::opts_chunk$set(echo = TRUE, warning = FALSE, message = FALSE)

Sys.Date()
```

***

El tema proviene de los siguientes sitios.

English:
 <https://r4ds.had.co.nz/dates-and-times.html>
 
Español:
 <https://es.r4ds.hadley.nz/16-datetimes.html>
 
 
***

## Temas:

  - library(lubridate)
  - library(datos)
  - library(tidyverse)
  
  
## Creando fechas/horas

  - date, <date>
  - time, <time>
  - date-time, <dttm>
  


https://github.com/edgararuiz/guias-rapidas/blob/master/fechas.pdf

```{r}
library(tidyverse)
library(lubridate) # paquete para convertir fechas

tidyverse_packages() # lista completa de los paquetes activado con **tidyverse**
```

## El paquete `lubridate`

La función `today()` regresa la fecha de hoy, similar a `Sys.date()`

```{r FH1}
today()
```

Use la función de `tribble()`, del paquete `tibble`, para crear una tabla manualmente

```{r FH2}
fechas <- tribble(
  ~ codigo, ~ fecha,
    "001",    "01/01/2019 00:00:00",
    "002",    "31/03/2019 01:05:00",
    "003",    "14/06/2019 20:00:00",
    "004",    "01/12/1859 11:32:13",
    "005",    "01/01/0501 05:04:33"
)
fechas
```

Hay varias opciones para convertir texto a fechas, el más usado es `mdy_hms()`, pero en este caso el formato utilizado no funciona bien.

### Un error tipico

```{r FH3}
fechas %>%
  mutate(fecha = mdy_hms(fecha))
```

Ya que el día es el primero, y no el mes, usamos `dmy_hms()`

```{r FH4}
nueva_fechas <- fechas %>%
  mutate(fecha = dmy_hms(fecha))

nueva_fechas
```

`lubridate` tiene varias funciones para extraer partes de la fecha, por ejemplo: año, mes, día, hora, minuto, y quatrimestre.

```{r FH5}
nueva_fechas %>%
  mutate(a = year(fecha),
         m = month(fecha),
         d = day(fecha),
         h = hour(fecha),
         mn = minute(fecha),
         q = quarter(fecha)
         )
```

Las funciones `round_date()`, `ceiling_date()` y `floor_date()` permiten redondear la fecha al número más cercano de la unidad especificada

```{r FH6}
nueva_fechas %>%
  mutate(
    redondear = round_date(fecha, unit = " month"), # round_date es redondea al mes más cercano
    techo = ceiling_date(fecha, unit = "day"), # ceiling_date redondea al día más cercano
    suelo = floor_date(fecha, unit = "month"), # floor_date redondea al mes más cercano
    suelo_hour= floor_date(fecha, unit = "hour") # redondea a la hora más cercana
  )
```

## Intervalos y duraciones

La función `interval()` crea un objeto R de intervalo de tiempo. En este caso, el intervalo entro la fecha en la tabla, y el día de hoy.  Nota que esto puede ser muy util si quiere calcular la cantidad de tiempo entre dos fechas.


```{r FH7}
nueva_fechas %>%
  mutate(intervalo = interval(fecha, today())) # intervalo entre la fecha y hoy
```





`int_length()` regresa el número de segundos dentro del intervalo

```{r FH8}
nueva_fechas %>%
  mutate(
    intervalo = interval(fecha, today()), #
    segundos = int_length(intervalo) # número de segundos en el intervalo
    )
```

## El operador `%--%` simplifica el cálculo del intervalo

Compara con el script anterior

```{r FH9}
nueva_fechas %>%
  mutate(intervalo = fecha %--% today())
```

Para saber el número del días en el intervalo, divida el intervalo por la función que corresponde a días, `days()`

```{r FH10}
nueva_fechas %>%
  mutate(dias = fecha %--% today() / days(),
         anio= fecha %--% today() / years()) # número de días en el intervalo

#Cuantos años de diferencia en el intervalo?


```


Intervalo entre una lista de fecha y otra fecha y hora específica

```{r FH11}
nueva_fechas %>%
  mutate(dias = fecha %--% "2020-01-01 00:00:00" / days())
```


## Ejercicio 

Usa esta función y calcula el número de día que ha transcurido entre el día de su nacimiento y el día de hoy


```{r H12}

segundos = "2018-08-14 00:00:00" %--% today()/seconds()
segundos

dias = "2018-08-14 00:00:00" %--% today() /  days()
dias

mes= "2018-08-14 00:00:00" %--% today() /  months(1)
mes

anio = "2018-08-14 00:00:00" %--% today()/ years()
anio

millisecond = "2018-08-14 00:00:00" %--% today() /  milliseconds()

millisecond
```







Los resultados se pueden visualizar usando `ggplot2`

```{r FH13}
nueva_fechas %>%
  mutate(dias = fecha %--% today() / years()) %>%
  ggplot() +
  geom_col(aes(codigo, dias)) +
  coord_flip()
```






## Serie de funciones para calcular la duración de un intervalo de tiempo.

 - dyears() # años
 - dmonths() # meses
 - dweeks() # semanas
 - ddays() # días
 - dhours() # horas
 - dminutes() # minutos
 - dseconds() # segundos
 - dmilliseconds() # milisegundos
 - dmicroseconds() # microsegundos
 - dnanoseconds() # nanosegundos
 - dpicoseconds() # picosegundos
 

## as.duration

`as.duration()` crea un objecto en R que contiene la duración del intervalo de tiempo.  
```{r FH14}
nueva_fechas %>%
  mutate(desde_hoy = as.duration(fecha %--% today())) # duración desde la fecha hasta hoy
```

El objeto de duración de tiempo se puede filtrar fácilmente basado en una variedad de tipo de tiempos.  En este caso, semanas `dweeks()` crea un objeto de duración de la largura especificada

```{r FH15}
nueva_fechas %>%
  mutate(desde_hoy = as.duration(fecha %--% today())) %>%
  filter(desde_hoy > dyears(7))



```

Otra opción es `ddays()`. 

```{r FH16}
nueva_fechas %>%
  mutate(desde_hoy = as.duration(fecha %--% today())) %>%
  filter(desde_hoy < ddays(2500))  # Nota que se puede filtrar por el número de días que han acumulado
```

###  Funciones
  
   - today()
   - now()
   
   
   
```{r FH17}
today()
now()
```
   
### Fechas con años, meses y días

  - ymd()
  - ydm()
  - mdy()
  - myd()
  - dmy()
  - dym()
  
  
### Fechas con horas, minutos y segundos

 - ymd_hms()
 - ymd_hm()
 - ymd_h()
 
  - ydm_hms()
  - ydm_hm()
  - etc
  
  
  
  
### Fechas 
  - yq() Year quarter (quaters are 1, 2, 3, 4, Jan-March, April-Jun, Jul-Sept, Oct-Dec)
  
```{r FH18}}
x =c("2012.1", "1970.4")
yq(x)
yq("2012.1")
```
  
  
- **Cuidado** con el paquete **hms** que tiene funciones igual como **lubridate** (hms, hm, y ms) , pero no necesariamente hace lo mismo.

***

## Crear una fecha desde columnas individuales

 - make_date()
 - make_datetime()


Unir el año, mes, día, hora y minutos que estén en diferentes columnas en uno

- sumamente practico cuando se tiene una base de datos con las fechas en diferentes columnas

 
```{r FH19}
library(datos)
head(vuelos)
vuelos %>%
  dplyr::select(anio, mes, dia, hora, minuto) %>%
  mutate(salida_dia=make_date(anio, mes, dia),
         salida_dia_minutos = make_datetime(anio, mes, dia, hora, minuto))

```

Unir el año, mes, día, hora  que estén en diferentes columnas en uno


```{r FH20}
vuelos %>%
  dplyr::select(anio, mes, dia, hora, minuto) %>%
  mutate(salida2 = make_date(anio, mes, dia))


```
 
 
 ## Conversión de fechas que no son estándar
 
```{r FH21}

Datos_raros=tribble(~Ind, ~Persona, ~fecha_de_nacimiento,
                    1, "Abuela", "1/1/30",
                    2, "Abuelo","1/30/01",
                    3, "Tio", "1/30/09")

Datos_raros 
```
 
 
```{r FH22}
Datos_raros %>%
  mutate(nueva_fecha = mdy(fecha_de_nacimiento))

```


```{r}
as.Date(0, origin = "1970-01-01")
# Returns "1970-01-01"
```

```{r}


df <- tibble(
  Persona = c("Abuela", "Abuelo", "Tio"),
  fecha_de_nacimiento = c("1/1/1930", "1/30/1901", "1/30/1909")
)


df <- df %>%
  mutate(
    nueva_fecha = mdy(fecha_de_nacimiento),
    nueva_fecha = if_else(year(nueva_fecha) > year(today()), 
                          nueva_fecha - years(100), 
                          nueva_fecha)
  )
df


#Datos_raros$fecha2=as.Date(as.Date(format(as.Date(Datos_raros$fecha_de_nacimiento, format="%m/%d/%Y"), "19%y%m%d"), "%Y%m%d"))

#Datos_raros


```
 
 
 *** HERE ***
 
## %/%: integer division  


```{r FH23}
vuelos |> dplyr::select(tiempo_vuelo) |> 
  mutate(t=tiempo_vuelo %/% 100) |>  # Division
  mutate(m= tiempo_vuelo %% 100)     # modulus... Cambia el 100 para 1, 10, 1000... y mira cual es el resultado


```


## The %% operator returns the modulus (remainder) of a division operation. 
 - For instance, 5 %% 2 would return 1, as the remainder of 5 divided by 2 is 1. 
 
 
 
 
```{r FH24}

names(vuelos)
hacer_fechahora_100 <- function(anio, mes, dia, tiempo) {
  make_datetime(anio, mes, dia, tiempo %/% 100, tiempo %% 100)
}

vuelos_dt <- vuelos %>%
  filter(!is.na(horario_salida), !is.na(horario_llegada)) %>%
  mutate(
    horario_salida = hacer_fechahora_100(anio, mes, dia, horario_salida),
    horario_llegada = hacer_fechahora_100(anio, mes, dia, horario_llegada),
    salida_programada = hacer_fechahora_100(anio, mes, dia, salida_programada),
    llegada_programada = hacer_fechahora_100(anio, mes, dia, llegada_programada)
  ) %>%
  dplyr::select(origen, destino, starts_with("atraso"), starts_with("horario"), ends_with("programada"), tiempo_vuelo)

head(vuelos_dt)

```


#### Cuantos segundos hay en un dia?


 
```{r FH25}
vuelos_dt %>%
  ggplot(aes(horario_salida)) +
  geom_freqpoly(binwidth = 86400) # 86400 segundos = 1 día
```
 
 
```{r FH26}
vuelos_dt %>%
  filter(horario_salida < ymd(20130102)) %>%
  ggplot(aes(horario_salida)) +
  geom_freqpoly(binwidth = 600) # 600 segundos = 10 minutos
```


Nota variables que no funciona
 
```{r FH27}}

ymd(c("2010-10-10", "bananas"))

```
 


```{r FH28}
d1 <- "Jan 1, 2010"
d1
mdy(d1)
d2 <- "2015-Mar-07"
d2
ymd(d2)
d3 <- "06-Jun-2017"
d3
dmy(d3)
d4 <- c("Aug 19 (2015)", "Jul 1 (2015)")
d4
mdy(d4)
d5 <- "12/30/14" # Diciembre 30, 2014
d5
mdy(d5)
d6 <- "ene 1, 2010"
d6
mdy(d6)
d7 <- c("Agosto 19 (2015)", "Julio 1 (2015)")
d7
mdy(d7)

```
 
 
```{r FH29}
mdy(d1)
ymd(d2)
dmy(d3)
mdy(d4)
mdy(d5)
mdy(d6)
mdy(d7)

```
 
 
 
1.  **Ejercicios**:

Hacer los ejercicios en la sección 16.2.4 del libro en español

***  
  
  
## Extrayendo parte de las fecha-hora 

 - year()
 - month()
 - mday()
 - yday()
 - wday()
 
 - ceiling_date()
 - floor_date()
 - round_date()

 
 
2.  **Ejercicios**:

Hacer estos ejercicios en la sección 16.3.4 del libro en español.  Entregar por MSTeams.


¿Cómo cambia la demora promedio durante el curso de un día? ¿Deberías usar horario_salida o salida_programada? ¿Por qué?

¿En qué día de la semana deberías salir si quieres minimizar las posibilidades de una demora?



Confirma nuestra hipótesis de que las salidas programadas en los minutos 20-30 y 50-60 están casuadas por los vuelos programados que salen más temprano. Pista: crea una variable binaria que te diga si un vuelo tuvo o no demora.

***  

## Lapso de tiempo

## duraciones
 
```{r FH30}
# ¿Qué edad tiene Charles Darwin?  fecha de naciemiento February 12, 1809
edad_h <- today() - ymd("1809-02-12")
edad_h <- today() - ymd(18090212)
edad_h


as.duration(edad_h)
x=as.duration(edad_h)
```
 
 Otras funciones de duración
 
```{r FH31}
dseconds(15)

dminutes(10)

dhours(c(12, 24))

ddays(0:5)

dweeks(3)

dyears(1)

```
 
 
## Puede agregar periodos de tiempo
 
 
 
```{r FH32}
2 * dyears(1)

dyears(1) + dweeks(12) + dhours(15)

```
 



```{r FH33}
ayer <- today() - ddays(1)
anio_pasado <- today() - dyears(1)

ayer
anio_pasado

```

## períodos
 
```{r FH34}
una_pm <- ymd_hms("2016-03-12 13:00:00", tz = "America/New_York")

una_pm
#> [1] "2016-03-12 13:00:00 EST"
una_pm + ddays(1)
#> [1] "2016-03-13 14:00:00 EDT"
```
 
 
```{r FH35}
seconds(15)
#> [1] "15S"
minutes(10)
#> [1] "10M 0S"
hours(c(12, 24))
#> [1] "12H 0M 0S" "24H 0M 0S"
days(7)
#> [1] "7d 0H 0M 0S"
months(1:6)
#> [1] "1m 0d 0H 0M 0S" "2m 0d 0H 0M 0S" "3m 0d 0H 0M 0S" "4m 0d 0H 0M 0S"
#> [5] "5m 0d 0H 0M 0S" "6m 0d 0H 0M 0S"
weeks(3)
#> [1] "21d 0H 0M 0S"
years(1)
#> [1] "1y 0m 0d 0H 0M 0S"
```
 
 
```{r H36}}
10 * (months(6) + days(1))
#> [1] "60m 10d 0H 0M 0S"
days(50) + hours(25) + minutes(2)
#> [1] "50d 25H 2M 0S"
```
 


```{r FH37}
# Un año bisiesto
ymd("2016-01-01") + dyears(1)
#> [1] "2016-12-31 06:00:00 UTC"
ymd("2016-01-01") + years(1)
#> [1] "2017-01-01"

# Horarios de verano
una_pm + ddays(1)
#> [1] "2016-03-13 14:00:00 EDT"
una_pm + days(1)
#> [1] "2016-03-13 13:00:00 EDT"
```

```{r FH38}
10 * (months(6) + days(1))
#> [1] "60m 10d 0H 0M 0S"
days(50) + hours(25) + minutes(2)
#> [1] "50d 25H 2M 0S"
```



 - intervalos
 




  
  
### Multiplicaciones y sumas de fechas



## Períodos

  - seconds()
  - minutes()
  - hours()
  - days()
  - months()
  - weeks()
  - years()
  
### Multiplicaciones y sumas de periodos 


## Intervalos

  - %--%  start end
  
## Resumen


2.  **Ejercicios**:

Hacer los ejercicios en la sección 16.4.5 del libro en español

***   

## Time zones

 - Sys.timezone()
 - head(OlsonNames())
 - tz= ""
 

3.  **Ejercicios**:

Seleccionar 3 archivos de los vuelos que salen o llegan a PR, (el codigo del aeropuerto es "SJU") de la base de datos de <https://www.transtats.bts.gov/DL_SelectFields.asp?Table_ID=236>
  Pueden ser el mismo mes en 3 diferente años o 3 diferentes mese en el mismo año.
  
  
  - Repite la mayoría de los análisis enseñado arriba (como practica).
  
  - Evaluar el tiempo de retrazo de los vuelos que salen de SJU en cada periodo seleccionado, y haz *una* gráfica para visualizar el patrón
  
  - Cual es el día preferible para no tener retraso
  - Cual es la mejor hora de salida para no tener retraso
  - Compara por lo menos 3 diferentes lineas saliendo de SJU y el periodo de retrazo.  
  
  
  

*** 


