# Hex Stickers

```{r c24-1, echo=FALSE}
knitr::opts_chunk$set(echo = TRUE, warning = FALSE, message = FALSE)

Sys.Date()
```


```{r c24-2, message=FALSE}
library(hexSticker) 
library(magick)
library(sysfonts)
library(tidyverse)


```

## Temas

 - Qué es un hex sticker y por qué son hexagonales
 - `sticker()` y sus tres grupos de argumentos
 - El sistema de coordenadas: dónde va cada cosa
 - Fuentes: `sysfonts` y `showtext`
 - Guardar: png, svg y resolución
 - Consejos de diseño para que se lea a dos centímetros

***

## Qué es un hex sticker

Un **hex sticker** es una calcomanía hexagonal que identifica un paquete, un
proyecto o un laboratorio. La forma no es un capricho: los hexágonos **teselan**,
es decir, encajan unos con otros sin dejar huecos, así que se pueden pegar en una
laptop formando un panal. Los círculos y los cuadrados no dan ese resultado.

La comunidad de R acordó un **estándar de tamaño y proporciones** para que las
calcomanías de distintas personas encajen entre sí. Antes de mandar a imprimir
conviene consultarlo, porque un hexágono con proporciones propias no encaja con
los demás y se nota.

::: {.nota}
El estándar y las medidas exactas están documentados en el repositorio
`terinjokes/StickersStandard` de GitHub, y hay una galería de calcomanías de
paquetes en <http://hexb.in>. Comprueba ahí las medidas antes de mandar a
imprimir; `hexSticker` genera las proporciones correctas por defecto, pero la
imprenta necesita el tamaño físico y el margen de corte.
:::

Este capítulo es distinto a los demás del libro: no hay datos que analizar, hay un
objeto que diseñar. Aun así encaja aquí por dos razones. La primera es que el
`subplot` de una calcomanía puede ser un `ggplot`, así que todo lo aprendido sobre
gráficas se aplica. La segunda es que hacer una calcomanía obliga a pensar en algo
que casi nunca se piensa: **qué se ve y qué no cuando la figura mide dos
centímetros**.

***

## La función y los valores "default"

::: {.historia}
Los **hex stickers** (calcomanías hexagonales) se popularizaron en la comunidad de R alrededor de 2015, impulsados por desarrolladores de **RStudio/Posit** y el proyecto **rOpenSci**. El formato hexagonal permite unir las calcomanías sin dejar huecos (como un panal), por lo que se convirtió en la forma estándar de identificar paquetes de R en conferencias y computadoras portátiles. El paquete **hexSticker**, de **Guangchuang Yu**, automatiza su creación.
:::

::: {.funcion}
**`sticker()`**: crea una calcomanía hexagonal a partir de una imagen o gráfico.

- **`subplot`:** la imagen o gráfico (`ggplot`) que va en el centro; `s_x`, `s_y`, `s_width`, `s_height` controlan su posición y tamaño.
- **`package`:** el texto (normalmente el nombre del paquete); `p_size`, `p_color`, `p_family` ajustan su tipografía.
- **`h_fill`, `h_color`, `h_size`:** color de relleno, color y grosor del borde del hexágono.
- **`filename`:** dónde se guarda; la extensión (`.png`, `.svg`) decide el formato de salida.
:::

La lista de argumentos asusta al principio y en realidad son **tres grupos**, cada
uno con su prefijo:

- **`s_`** es el *subplot*, la imagen o gráfica del centro.
- **`p_`** es el *package*, el texto principal.
- **`u_`** es la *url*, el texto pequeño del borde de abajo.
- **`h_`** es el *hexágono* en sí: relleno, borde y grosor.
- **`l_`** es el *spotlight*, un brillo opcional en diagonal.

En cuanto reconoces los prefijos, la lista deja de dar miedo: son cinco cosas con
sus propias posiciones, tamaños y colores.

### El sistema de coordenadas

Este es el detalle que más tiempo ahorra y que no está en ninguna parte de la
documentación de forma clara: **el hexágono ocupa un cuadrado que va de 0 a 2 en
los dos ejes, con el centro en (1, 1)**.

Por eso:

- `s_x = 1, s_y = 1` deja la imagen justo en el centro;
- `p_y = 1.5` sube el texto hacia la parte de arriba;
- `u_y = 0.08` deja la url pegada al borde inferior;
- `s_width` y `s_height` son fracciones, así que `0.5` es media anchura.

::: {.consejo}
No intentes calcular las posiciones: **prueba y mira**. Cambia un número, vuelve a
generar la calcomanía, y repite. Es más rápido que razonarlo, y en cinco intentos
ya le agarras el truco a la escala.
:::


```{r c24-3, eval=FALSE, message=FALSE}
sticker(
  subplot, # position and size of subplot
  s_x = 0.8,
  s_y = 0.75,
  s_width = 0.4,
  s_height = 0.5,
  package, # package name and characteristics
  p_x = 1,
  p_y = 1.4,
  p_color = "#FFFFFF",
  p_family = "Aller_Rg",
  p_fontface = "plain",
  p_size = 8,
  h_size = 1.2, # hexagon border size and colors
  h_fill = "#1881C2",
  h_color = "#87B13F",
  spotlight = FALSE,
  l_x = 1, # spotlight x position
  l_y = 0.5,
  l_width = 3,
  l_height = 3,
  l_alpha = 0.4,
  url = "", # url at lower border
  u_x = 1,
  u_y = 0.08,
  u_color = "black",
  u_family = "Aller_Rg",
  u_size = 1.5,
  u_angle = 30,
  white_around_sticker = FALSE, # if TRUE, puts white triangles in the corners
  ...,
  filename = paste0(package, ".png"), # filename to save sticker
  asp = 1, # aspect ratio, only works if subplot is an image file
  dpi = 300 # plot resolution
)
```

***


**Arguments**

```{r c24-4, echo=FALSE}
argumentos=tribble(
  ~Función, ~Descripción,
  "subplot"	, "subplot",

 "s_x",  "x position for subplot",
  "s_y",	"y position for subplot",

"s_width","width for subplot",
  

"s_height","height for subplot",

"package",	 "package name",

"p_x",	 "x position for package name",

"p_y",	 "y position for package name",

"p_color",	 "color for package name",

"p_family",	 "font family for package name",

"p_fontface",	 "fontface for package name",

"p_size",	 "font size for package name",

"h_size",	 "size for hexagon border",

"h_fill",	"color to fill hexagon",

"h_color",	 "color for hexagon border",

"spotlight",	 "whether add spotlight",

"l_x",	 "x position for spotlight",

"l_y", "y position for spotlight",

"l_width",	 "width for spotlight",

"l_height",	 "height for spotlight",

"l_alpha",	 "maximum alpha for spotlight",

"url",	"url at lower border",

"u_x",	"x position for url",

"u_y",	 "y position for url",

"u_color",	"color for url",

"u_family",	"font family for url",

"u_size",	"text size for url",

"u_angle",	"angle for url",

"white_around_sticker",	"default to FALSE. If set to TRUE, it puts white triangles in the corners",

"..."	, "additional parameter to geom_pkgname",

"filename",	 "filename to save sticker",

"asp",	 "aspect ratio, only works if subplot is an image file",

"dpi",	 "plot resolution",
)
```


```{r c24-5}
library(gt)
gt(argumentos)
```

### Las fuentes

Aquí está el tropiezo clásico del capítulo: la fuente que escoges en `p_family`
tiene que estar **disponible para R**, y las fuentes de tu computadora no lo están
automáticamente. El proceso son siempre tres pasos:

1. `sysfonts::font_add_google("Nombre de la fuente")` baja la fuente de Google
   Fonts.
2. `showtext::showtext_auto()` le dice a R que use `showtext` para dibujar texto.
3. `showtext_opts(dpi = 300)` hace que el tamaño del texto cuadre con la
   resolución de salida.

Sin el paso 2, la fuente se baja y no se usa, y el texto sale en la tipografía por
defecto sin que nada avise.

```{r c24-fuentes, eval=FALSE}
sysfonts::font_add_google("Rubik")
sysfonts::font_add_google("Sixtyfour Convergence")
sysfonts::font_add_google("Young Serif")   # esta no siempre baja
```

::: {.advertencia}
No todas las fuentes de Google Fonts bajan bien, y las que fallan lo hacen en
silencio o con un error poco claro. Si el texto no sale como esperabas, comprueba
primero que la fuente esté cargada, con `sysfonts::font_families()`. Y ten un plan
B: una fuente muy elaborada se ve preciosa en la pantalla y se vuelve ilegible
impresa a dos centímetros.
:::

### Guardar la calcomanía

La **extensión** del nombre del archivo decide el formato: `"sticker.png"` produce
un png y `"sticker.svg"` produce un svg. `hexSticker` usa por dentro
`ggplot2::ggsave()`, así que sirve cualquier formato que esa función acepte.

::: {.funcion}
**Formatos de salida**: cuál usar según para qué.

- **`.png` con `dpi = 300` o más:** para imprimir. Es un mapa de puntos, así que el tamaño físico y la resolución hay que decidirlos al generarlo.
- **`.svg`:** vectorial, se puede agrandar sin perder calidad y la imprenta suele preferirlo. La pega es que el `subplot`, si era una foto, sigue siendo una foto por dentro.
- **`save_sticker("archivo.png")`:** guarda la última calcomanía dibujada, sin tener que repetir toda la llamada a `sticker()`.
:::

### Consejos de diseño

Una calcomanía se ve **impresa y pequeña**, no en la pantalla y grande, y eso
cambia todas las decisiones:

- **Contraste antes que color bonito.** Texto claro sobre fondo oscuro o al revés.
  Dos colores de intensidad parecida se ven bien en el monitor y se convierten en
  una mancha al imprimirse.
- **Una sola idea en el centro.** Una figura con detalle fino desaparece. Si el
  `subplot` es un `ggplot`, quítale los ejes, la leyenda y la rejilla con
  `theme_void()`.
- **El nombre corto y grande.** Si no se lee de un vistazo, no sirve.
- **La url es opcional y casi siempre estorba.** Solo ponla si de verdad quieres
  que alguien la teclee.

::: {.consejo}
Prueba de fuego: genera la calcomanía, ábrela, y **aléjala hasta que ocupe el
tamaño de una moneda**. Si a esa distancia no se distingue qué es y qué dice, hay
que simplificarla.
:::




***

## Ejemplo de Crear un Hex con un gatito

El ejemplo siguiente junta todo lo anterior: carga una fuente de Google, activa
`showtext`, lee una imagen con `magick::image_read()` y llama a `sticker()` con
las posiciones y los colores puestos a mano. Fíjate en el `spotlight = T` del
final, que añade el brillo diagonal.

::: {.consejo}
Para usar una fuente de Google, cárgala con `font_add_google()` y activa `showtext_auto()` antes de llamar a `sticker()`. Si no, el texto no se dibujará con la fuente elegida.
:::

```{r c24-6}

#font_files()  #a list of all fonts available

## Loading Google fonts (https://fonts.google.com/)

#sysfonts::font_add_google("Dancing Script") # selección de fonts de google
#sysfonts::font_add_google("Bebas Neue")
#sysfonts::font_add_google("Fuggles")
#sysfonts::font_add_google("Roboto")
#sysfonts::font_add_google("Montserrat")
#sysfonts::font_add_google("Lobster Two")
sysfonts::font_add_google("Monsieur La Doulaise")
#sysfonts::font_add_google("monsieur")



cat_img=image_read('img/cat.jpg')
analitica_img=image_read('img/Analitica3.png')



library(showtext)
font_add_google("Monsieur La Doulaise")
showtext_opts(dpi = 300)
showtext_auto()



sticker(
  subplot= cat_img,
  package="Meow \n software",
  filename = "img/hex_meow_software.png",
  s_width =.55,
  s_height = .55,
  s_x=1,
  s_y=.75,
  p_size=8, # tamaño del texto
  p_x = 1.0,
  p_y = 1.5,
  p_color= 'purple',
  p_family= "Monsieur La Doulaise",
  h_fill ='gold',
  h_color='hotpink',
  h_size = 2,
  url="www.cat.foundation.com",
  u_size=4,
  u_color = "violetred",
  spotlight=T

) %>% print


save_sticker("img/hex_sticker_cat.jpg")
```


***

## Ejercicios del capítulo

::: {.nota}
**Sobre los ejercicios de este capítulo.** Este capítulo no produce números sino
un objeto de diseño, así que la entrega es distinta: cada ejercicio necesita **el
código**, **la imagen resultante** (insértala en el documento con
`knitr::include_graphics()`) y **una explicación en palabras** de las decisiones
que tomaste. Las decisiones son lo que se evalúa: por qué ese color, ese tamaño,
esa fuente. Guarda todas tus calcomanías en una carpeta `img/ejercicios/`. La hoja
completa para entregar está en `Ejercicios/Ejercicios_Capitulo_29_hex.Rmd`.
:::

### Ejercicio 1. Una calcomanía a partir de una gráfica

::: {.ejercicio}
Haz un `ggplot` sencillo con `millas` (por ejemplo `cilindrada` contra
`autopista`), quítale todo lo que sobra con `theme_void()`, y úsalo como
`subplot` de una calcomanía llamada `millas`.

**Verificación:** el archivo `.png` tiene que existir y verse. Compruébalo con
`file.exists()`.

**En palabras:** compara tu calcomanía con la misma gráfica **sin**
`theme_void()`. ¿Qué desapareció y por qué mejora a este tamaño?
:::

```{r c24-ej1, eval=FALSE}
# Escribe tu código aquí
```

### Ejercicio 2. El sistema de coordenadas

::: {.ejercicio}
Partiendo de la calcomanía del ejercicio anterior, genera **cuatro** versiones
cambiando solo las posiciones: la gráfica arriba y el texto abajo, las dos
centradas y superpuestas, la gráfica muy pequeña en una esquina, y la gráfica
ocupando casi todo el hexágono.

**Verificación:** las cuatro tienen que salir distintas y todas legibles dentro
del hexágono, sin nada cortado por el borde.

**En palabras:** anota qué valores de `s_x`, `s_y`, `p_x` y `p_y` usaste en cada
una. ¿Cuál es el centro exacto del hexágono, y cómo lo dedujiste?
:::

```{r c24-ej2, eval=FALSE}
# Escribe tu código aquí
```

### Ejercicio 3. Fuentes

::: {.ejercicio}
Baja **dos** fuentes distintas de Google Fonts con `font_add_google()`, una de
palo seco y otra decorativa, y haz la misma calcomanía con cada una.

**Verificación:** las dos versiones tienen que verse con tipografías claramente
distintas. Si salen iguales, se te olvidó `showtext_auto()`.

**En palabras:** reduce las dos imágenes al tamaño de una moneda y míralas.
¿Cuál sigue siendo legible? ¿Cambia tu opinión sobre cuál es más bonita?
:::

```{r c24-ej3, eval=FALSE}
# Escribe tu código aquí
```

### Ejercicio 4. Contraste

::: {.ejercicio}
Haz dos calcomanías con exactamente el mismo contenido: una con **buen** contraste
entre el texto y el fondo, y otra con dos colores de intensidad parecida (por
ejemplo verde medio sobre azul medio).

**Verificación:** las dos tienen que existir como archivos. Insértalas una al lado
de la otra en el documento.

**En palabras:** describe qué le pasa a la mala cuando la miras de lejos. Busca
qué son la **luminosidad** y el **contraste** de un color y explica en dos
oraciones por qué dos colores distintos pueden verse igual de oscuros.
:::

```{r c24-ej4, eval=FALSE}
# Escribe tu código aquí
```

### Ejercicio 5. Los adornos

::: {.ejercicio}
Añádele a tu calcomanía la url de un sitio (real o inventado) con `url` y sus
argumentos `u_`, y prueba también `spotlight = TRUE` con distintos valores de
`l_alpha`.

**Verificación:** la url tiene que quedar pegada al borde de abajo, sin salirse
del hexágono y sin tocar la gráfica.

**En palabras:** ¿aporta algo la url a esta calcomanía en concreto? ¿Y el
spotlight? Defiende quitarlos o dejarlos.
:::

```{r c24-ej5, eval=FALSE}
# Escribe tu código aquí
```

### Ejercicio 6. Formatos

::: {.ejercicio}
Guarda la misma calcomanía en `.png` con `dpi = 300` y en `.svg`. Compara el
tamaño de los dos archivos con `file.size()` y ábrelos los dos, agrandándolos
mucho.

**Verificación:** al agrandar mucho, uno de los dos se ve pixelado y el otro no.

**En palabras:** ¿cuál se pixela y por qué? ¿Cuál mandarías a una imprenta? Y una
pregunta más fina: si el `subplot` fuera una **foto** en vez de un `ggplot`, ¿el
`.svg` seguiría siendo perfectamente escalable? Justifícalo.
:::

```{r c24-ej6, eval=FALSE}
# Escribe tu código aquí
```

### Ejercicio 7 (BONO). La tuya

::: {.ejercicio}
Diseña la calcomanía de **tu** proyecto: tu tesis, tu laboratorio, tu curso o un
paquete que te gustaría escribir. Aplica todo lo del capítulo.

**Verificación:** tiene que pasar la prueba de la moneda: se entiende qué es y qué
dice al tamaño de una moneda.

**En palabras:** escribe un párrafo justificando cada decisión: la imagen, el
color, la fuente y el tamaño del texto. Pídele a un compañero que la mire dos
segundos y te diga qué entendió, y anota lo que te dijo.
:::

```{r c24-ej7, eval=FALSE}
# Escribe tu código aquí
```
