# Nubes de palabra en R


```{r c25-1, echo=FALSE}
knitr::opts_chunk$set(echo = TRUE, warning = FALSE, message = FALSE)

Sys.Date()
```

## Temas

 - Los cinco pasos de una nube de palabras
 - El corpus y el paquete `tm`
 - Limpieza: minúsculas, números, puntuación, espacios
 - Las palabras vacías (*stopwords*), y las tuyas propias
 - La matriz de términos y el conteo de frecuencias
 - `wordcloud()` y `wordcloud2()`
 - Cuándo una nube de palabras **no** es la gráfica correcta

***

## Los cinco pasos

Una nube de palabras parece un truco de una línea y en realidad es un proceso de
cinco pasos, siempre los mismos. Vale la pena tenerlos en la cabeza, porque cuando
una nube sale mal, casi siempre es que falló uno de los tres del medio:

1. **Leer el texto** desde un archivo o desde la web.
2. **Convertirlo en corpus**, que es la estructura con la que trabaja el paquete
   `tm`.
3. **Limpiarlo**: pasar todo a minúsculas, quitar números, puntuación, espacios
   sobrantes y las palabras vacías.
4. **Contar**: construir una matriz de términos y sacar la frecuencia de cada
   palabra.
5. **Dibujar** la nube.

El paso 5 es una línea. El paso 3 es donde está el trabajo de verdad, y donde se
decide si la nube dice algo o no dice nada.

::: {.advertencia}
Sin el paso 3, la nube enseña `de`, `la`, `que` y `en` en letras gigantes, que es
información cero. Ese es el resultado por defecto de cualquier texto en cualquier
idioma, y es la razón por la que las **palabras vacías** son el concepto central
del capítulo.
:::

***

## Ejemplo #1





Para generar nubes de palabras con R. Se necesita los paquetes **wordcloud**, **RColorBrewer** y **wordcloud2**

::: {.historia}
La **minería de texto** (*text mining*), analizar palabras con la computadora para descubrir patrones, tiene raíces en la lingüística computacional de los años 1950 y 60. Las **nubes de palabras** se popularizaron en la web alrededor de 2004 con sitios como *Flickr* y *Wordle*, mostrando el tamaño de cada palabra según su frecuencia. En R, el paquete **wordcloud** de **Ian Fellows** (2011) y el paquete **tm** (*text mining*) de **Ingo Feinerer** llevaron estas ideas al análisis de datos reproducible.
:::

::: {.funcion}
**`wordcloud()`** y **`wordcloud2()`**: dibujan una nube donde el tamaño de cada palabra es proporcional a su frecuencia.

- **`words`, `freq`:** el vector de palabras y su vector de frecuencias (normalmente calculados con el paquete **tm**).
- **`min.freq`:** frecuencia mínima para que una palabra aparezca; **`max.words`:** número máximo de palabras a mostrar.
- **`colors`:** la paleta de colores, a menudo de `brewer.pal()` del paquete **RColorBrewer**.
- **`wordcloud2()`** es una versión interactiva (HTML) que produce nubes más vistosas; recibe un `data.frame` con columnas de palabra y frecuencia.
:::


Ese ejemplo es una copia de la siguiente página de web

<http://www.sthda.com/english/wiki/word-cloud-generator-in-r-one-killer-function-to-do-everything-you-need>

```{r c25-2}
if (!require("pacman")) install.packages("pacman")
pacman::p_load(tm, SnowballC, wordcloud, RColorBrewer, wordcloud2)

library(wordcloud) # Un paquete para hacer word cloud
library(wordcloud2) # paquete más sencillo para hacer word cloud2
library(RColorBrewer) # paquete para cambiar los colores 
library(tm)  # paquete de text mining
library(SnowballC) # paquete para trabajar en otro idioma aparte de inglés

```



## Usando los datos en el paquete wordcloud2 que se llama **demoFreq**

`demoFreq` viene dentro del paquete `wordcloud2` y ya trae la tabla hecha: una
columna con la palabra y otra con su frecuencia. Sirve para ver cómo se dibuja
una nube sin tener que limpiar un texto primero, que es el trabajo de las
secciones siguientes.

```{r c25-3, eval=knitr::is_html_output()}
library(wordcloud2)
head(demoFreq, n=10)
wordcloud2(data = demoFreq)
```















## Paso 1 

Importar los datos de la web

::: {.advertencia}
Este bloque **descarga un texto desde internet**, así que necesita conexión. Si el
servidor no responde verás `cannot open the connection` o `cannot open URL`: no es
un error de tu código, sino de la red o del servidor. Por eso lo envolvemos en
`tryCatch()`, de modo que si la descarga falla se usa una copia local y el análisis
continúa. Encontrarás más sobre estos errores en el capítulo *Errores comunes*
(\@ref(errores)).
:::

```{r c25-4, echo=TRUE}
filePath <- "http://www.sthda.com/sthda/RDoc/example-files/martin-luther-king-i-have-a-dream-speech.txt"

# Intenta leer el discurso desde la web; si no hay conexión o el servidor no
# responde, usa un texto local de ejemplo para que el análisis no se detenga.
text <- tryCatch(
  suppressWarnings(readLines(filePath)),
  error = function(e) readLines("Datos/alice_original.txt")
)
head(text)
```



Importar un texto de su computadora en formato **.txt** No va a funcionar el formato **.doc** de MSWord.

::: {.peligro}
Guarda tu documento como texto plano (`.txt`) antes de leerlo con `readLines()`. Un archivo `.doc` o `.docx` guarda el formato en binario y obtendrás caracteres ilegibles en lugar del texto.
::: 


```{r c25-5, echo=TRUE, eval=FALSE}
#mi_texto <- readLines(file.choose())

```


## Subir el texto en formato **Corpus**

```{r c25-6, echo=TRUE}

mi_texto=iconv(text,"WINDOWS-1252","UTF-8") # Use this for removing accents and non - english characters

# Load the data as a corpus
docs <- Corpus(VectorSource(mi_texto))

head(docs)
```


## Mirar el documento, para evaluar su contenido

```{r c25-7, echo=TRUE}
#inspect(docs) # quita el hashtag para ver el documento
```



## Transformar el texto para reemplazar algunos caracteres especiales, y remplazarlos por espacio en blanco

```{r c25-8, echo=TRUE}
toSpace <- content_transformer(function (x , pattern ) gsub(pattern, " ", x))
docs <- tm_map(docs, toSpace, "-")
docs <- tm_map(docs, toSpace, "@")
docs <- tm_map(docs, toSpace, "\\|")
```


## el paquete **tm** es para **text mining**

El bloque siguiente es el paso 3 completo, y conviene leer línea por línea qué
quita cada `tm_map()`.

::: {.funcion}
**`tm_map()`** (tm): aplicar una transformación a todo el corpus.

- **`content_transformer(tolower)`:** todo a minúsculas, para que `Casa` y `casa` cuenten como la misma palabra.
- **`removeNumbers`:** quita los dígitos.
- **`removeWords, stopwords("english")`:** quita las palabras vacías del idioma que le digas.
- **`removePunctuation`:** quita los signos. Ojo: pega las palabras que estaban unidas por guion.
- **`stripWhitespace`:** deja un solo espacio donde había varios.
- **`stemDocument`:** reduce cada palabra a su raíz (*stemming*), de modo que `corría`, `corriendo` y `correr` cuenten juntas. Está comentado en el bloque, y a menudo conviene dejarlo así: en español produce raíces feas y difíciles de leer en una nube.
:::

::: {.consejo}
**El orden importa.** Quita las palabras vacías **antes** de quitar la puntuación,
no después. Si quitas primero la puntuación, `don't` se convierte en `dont`, que
ya no coincide con la palabra vacía `don't` de la lista, y se queda dentro. Lo
mismo pasa en español con las palabras acentuadas si el texto trae los acentos en
un formato raro.
:::

```{r c25-9, echo=TRUE}
# Convert the text to lower case
docs <- tm_map(docs, content_transformer(tolower))

# Remove numbers
docs <- tm_map(docs, removeNumbers)

# Remove english common stopwords
stopwords("english") # list of common english stopwords that are often removed
docs <- tm_map(docs, removeWords, stopwords("english"))

# Remove your own stop word
# specify your stopwords as a character vector
docs <- tm_map(docs, removeWords, c("blabla1", "blabla2")) 

# Remove punctuations
docs <- tm_map(docs, removePunctuation)

# Eliminate extra white spaces
docs <- tm_map(docs, stripWhitespace)
# Text stemming
# docs <- tm_map(docs, stemDocument)

#stopwords() # Here are all the stopwords in the function **stopwords**
```

## Crear una matriz de las palabras de mi documento

```{r c25-10}
dtm <- TermDocumentMatrix(docs) # convertir el texto en una lista de palabras
m <- as.matrix(dtm) # convertir en una matriz
v <- sort(rowSums(m),decreasing=TRUE) # ordenar las palabras por frecuencia
d <- data.frame(word = names(v),freq=v) # crea un nuevo data frame de las palabras y su frecuencia
head(d, n=10) # las primeras 10 palabras más comunes
```



### Revisar la lista y quitar palabras a mano

Después de la limpieza automática **siempre** quedan cosas raras, y hay que
mirarlas. Los tres casos típicos, con ejemplos de textos reales:

- **Basura de codificación**, como `"òó"` o `òorchid`: son acentos que se leyeron
  mal, y aparecen como palabras propias. Se arreglan en la importación, no aquí.
- **Palabras del dominio que no aportan**: en un texto sobre orquídeas,
  `orchid` va a ser la más frecuente y no dice nada, porque de eso trata todo el
  documento. Lo interesante es lo que la acompaña.
- **Restos de formato**: números de página, `figura`, `tabla`, `et`, `al`.

La solución es la misma en los tres casos: añadirlas a tu propia lista de palabras
vacías y volver a correr la limpieza.

```{r c25-propias, eval=FALSE}
mis_vacias <- c("orchid", "pollinators", "figura", "tabla")
docs <- tm_map(docs, removeWords, mis_vacias)
```

### Cómo quitar del data frame las palabras con 3 apariciones o menos

Una vez que tienes el data frame `d` con las columnas `word` y `freq`, esto ya es
`dplyr` del capítulo de transformación, nada nuevo:

```{r c25-filtrar, eval=FALSE}
d_filtrado <- d |> filter(freq > 3)
nrow(d); nrow(d_filtrado)
```

::: {.consejo}
Filtrar por frecuencia mínima y usar `min.freq` en `wordcloud()` hacen cosas
parecidas pero no iguales: `filter()` cambia **los datos** y `min.freq` cambia solo
**lo que se dibuja**. Si vas a reportar cuántas palabras distintas hay, la cifra
tiene que salir de los datos, no de la gráfica.
:::


***

Del paquete **wordcloud**

```{r c25-11, echo=TRUE,  warning=FALSE}
#head(d)
wordcloud(words = d$word, # las palabras
          freq = d$freq, # la frecuencia
          min.freq = 1, # la frecuencia mínima
          max.words=50, # el número máximo de palabras
          random.order=TRUE, # orden aleatorio
          rot.per=0.35, # rotación de las palabras
          colors=brewer.pal(8, "Dark2")) # colores
```


***


## Ejemplo 2



Del paquete **wordcloud2**


```{r c25-12, echo=TRUE, eval=knitr::is_html_output()}
wordcloud2(data = d)
```

`wordcloud2()` produce una nube **interactiva** en HTML: al pasar el ratón por
encima de una palabra aparece su frecuencia. Esa es su ventaja de verdad sobre
`wordcloud()`, más allá de que se vea más vistosa. La desventaja es que solo
funciona en salida HTML, y por eso el bloque lleva `eval=knitr::is_html_output()`.

***

## Cuándo una nube de palabras **no** es la gráfica correcta

Conviene decirlo con claridad, porque las nubes de palabras son bonitas y por eso
se usan mucho más de lo que se deberían.

El problema es que el ojo humano **compara mal las áreas**. Si una palabra aparece
el doble de veces que otra, en la nube se dibuja con letra del doble de alto, pero
ocupa aproximadamente **cuatro veces** más superficie, y eso exagera la diferencia.
Además, una palabra larga ocupa más sitio que una corta con la misma frecuencia, y
la posición es aleatoria, así que la que quede en el centro parecerá más
importante sin serlo.

Traducido: **una nube de palabras no permite ordenar ni comparar cantidades.**
Sirve para dar una impresión general, para una portada o para abrir una
presentación. No sirve para sostener un resultado.

::: {.consejo}
Si lo que quieres es que se vea **cuáles** palabras son más frecuentes y **cuánto**
más, la gráfica correcta es una de barras horizontales ordenada por frecuencia,
como la del capítulo de factores:

```{r c25-barras, eval=FALSE}
d |> 
  slice_max(freq, n = 20) |> 
  mutate(word = fct_reorder(word, freq)) |> 
  ggplot(aes(freq, word)) +
  geom_col()
```

Es menos vistosa y se lee infinitamente mejor. Un buen término medio para un
informe: la nube como figura de apertura y las barras como figura de resultados.
:::



## Como remover palabras de otra idioma

### Vea este enlace para los "stopwords" de muchos idiomas

<https://cran.r-project.org/web/packages/stopwords/readme/README.html>





## En español

```{r c25-13, echo=TRUE, eval=FALSE}
# from CRAN
install.packages("stopwords")

# Or get the development version from GitHub:
# install.packages("devtools")
# devtools::install_github("quanteda/stopwords")
```


### Las 30 primeras palabras en la lista de stopword del paquete "stopwords" en español 

```{r c25-14}
head(stopwords::stopwords("es", source = "snowball"), 30)
```














***


Ejemplos #3

Aquí un tercer ejemplo 



```{r c25-15}
# install.packages("pacman") # Si no tiene instalada la Biblioteca Pacman ejecutar esta línea de código
library("pacman")


p_load("tm") # Biblioteca para realizar el preprocesado del texto,
p_load("tidyverse") # Biblioteca con funciones para manipular datos.
p_load("wordcloud") # Biblioteca para graficar nuestra nube de palabras.
p_load("RColorBrewer") # Biblioteca para seleccionar una paleta de colores de nuestra nube de palabras.
```


## Un documento para hacer un word cloud "La inteligencia artificial"

```{r c25-16}
library(readr)
articulo_IA <- "https://gist.github.com/EverVino/7bdbbe7ebdff5987970036f52f0e384f/raw/3a1997b6f9e3471555a941f8812ada0cef84977d/gistfile1.txt"
texto <- read_file(articulo_IA)
texto
```


## Convertir su documento en **Corpus** y identificar que es en español

```{r c25-17}
texto2 <- VCorpus(VectorSource(texto), 
      readerControl = list(reader = readPlain, language = "es", load = TRUE))
texto2

#inspect(texto2)
```

## Limpieza del documento

- remover los números
- remover las puntuaciones
- cambiar a letras minúsculas
- remover las palabras comunes en español
- usar solamente la base de las palabras ("stem") por ejemplo remover las conjugaciones **espero**, **esparas**, **espera**, **esperamos**... se convierte en "esper"
- remover espacios blancos

::: {.consejo}
Quita siempre los "stopwords" del idioma correcto. Si tu texto está en español usa `stopwords("es")` y no la lista en inglés, o palabras como "de", "la" y "que" dominarán la nube.
:::



```{r c25-18}
texto2 <- tm_map(texto2, removeNumbers)
texto2 <- tm_map(texto2, removePunctuation)
texto2 <- tm_map(texto2, tolower)
texto2 <- tm_map(texto2, removeWords, stopwords::stopwords("es", source = "snowball"))
#texto2 <- tm_map(texto2, stemDocument, language="spanish")
texto2 <- tm_map(texto2, stripWhitespace)


```


## Transformar el texto en un documento de texto sencillo (Plain Text)

```{r c25-19}
texto2 <- tm_map(texto2, PlainTextDocument)
```





## Transformar el texto para reemplazar algunos caracteres especiales

```{r c25-20, echo=TRUE, eval=FALSE}
toSpace <- content_transformer(function (x , pattern ) gsub(pattern, " ", x))
#texto2 <- tm_map(texto2, toSpace, "-")
texto2 <- tm_map(texto2, toSpace, "@")
texto2 <- tm_map(texto2, toSpace, "\\|")
```


## Crear una matriz de las palabras

```{r c25-21}
tabla_frecuencia <- DocumentTermMatrix(texto2)
```

## Calcular la frecuencia de cada palabra


```{r c25-22}
tabla_frecuencia <- cbind(palabras = tabla_frecuencia$dimnames$Terms, 
                          frecuencia = tabla_frecuencia$v)
```




```{r c25-23}
# Convertimos los valores enlazados con cbind a un objeto dataframe.
tabla_frecuencia<-as.data.frame(tabla_frecuencia) 

# Forzamos a que la columna de frecuencia contenga valores numéricos.
tabla_frecuencia$frecuencia<-as.numeric(tabla_frecuencia$frecuencia)

# Ordenamos nuestra tabla de frecuencias de acuerdo a sus valores numéricos.
tabla_frecuencia<-tabla_frecuencia[order(tabla_frecuencia$frecuencia, decreasing=TRUE),]


head(tabla_frecuencia) # aqui vemos las 6 palabras más comunes en el texto

```

```{r c25-24}
wordcloud(words = tabla_frecuencia$palabras, 
          freq = tabla_frecuencia$frecuencia,
          min.freq = 5, 
          max.words = 100, 
          random.order = FALSE, 
          colors = brewer.pal(8,"Paired"))




```





***

Como ver la figuras en la pestaña "Plots"

De esa forma puede bajar los WordClouds como  .pdf o otro formato.   


<<https://stackoverflow.com/questions/40570621/rstudio-how-to-show-plot-output-in-bottom-right-pane>>


***

## Ejercicios del capítulo

::: {.nota}
**Sobre los ejercicios de este capítulo.** Cada ejercicio se entrega con tres
cosas: el **script**, el **resultado** (que la nube o la tabla se vean) y una
**explicación en palabras**. Los ejercicios usan `Datos/el_quijote.txt`, que está
en el repositorio del curso, no el discurso ni el documento sobre inteligencia
artificial del capítulo. La hoja completa para entregar está en
`Ejercicios/Ejercicios_Capitulo_30_wordclouds.Rmd`.
:::

### Ejercicio 1. La nube inútil

::: {.ejercicio}
Lee `Datos/el_quijote.txt`, conviértelo en corpus y haz una nube **sin quitar
ninguna palabra vacía**. Saca también la tabla de las diez palabras más
frecuentes.

**Verificación:** entre las diez primeras tienen que estar `que`, `de` y `y`.
`que` tiene que pasar de 10 000 apariciones.

**En palabras:** ¿qué te dice esta nube sobre el Quijote? Contesta con honestidad.
:::

```{r c25-ej1, eval=FALSE}
# Escribe tu código aquí
```

### Ejercicio 2. Las palabras vacías

::: {.ejercicio}
Repite todo el proceso quitando `stopwords("spanish")` y vuelve a sacar las diez
primeras.

**Verificación:** ahora `quijote` y `sancho` tienen que estar entre las diez
primeras, y `quijote` tiene que pasar de 700 apariciones.

**En palabras:** compara las dos listas. ¿Cuántas de las diez primeras cambiaron?
Explica por qué el paso de las palabras vacías es el más importante de los cinco.
:::

```{r c25-ej2, eval=FALSE}
# Escribe tu código aquí
```

### Ejercicio 3. Tus propias palabras vacías

::: {.ejercicio}
Mira las treinta primeras palabras del resultado anterior. Encontrarás algunas que
tampoco dicen nada sobre el contenido: fórmulas de tratamiento como `vuestra` y
`merced`, o verbos de diálogo como `dijo` y `respondió`.

Decide cuáles quitar, ponlas en tu propia lista, y vuelve a generar la nube.

**Verificación:** la lista de las diez primeras tiene que cambiar respecto al
Ejercicio 2, y tu lista propia tiene que tener al menos cinco palabras.

**En palabras:** justifica cada palabra que quitaste. ¿Podría alguien defender que
`dijo` **sí** dice algo sobre el Quijote? Explica en qué situación quitarla sería
un error.
:::

```{r c25-ej3, eval=FALSE}
# Escribe tu código aquí
```

### Ejercicio 4. Los parámetros de la nube

::: {.ejercicio}
Con la tabla de frecuencias del Ejercicio 3, genera cuatro nubes cambiando solo
los parámetros: `max.words = 20`, `max.words = 200`, `min.freq = 100`, y
`rot.per = 0`.

**Verificación:** las cuatro tienen que salir distintas, y la de `max.words = 200`
tiene que ser claramente más difícil de leer.

**En palabras:** ¿cuál escogerías para la portada de un informe y cuál para la
sección de resultados? ¿Qué hace `rot.per` y por qué ponerlo en cero ayuda a leer?
:::

```{r c25-ej4, eval=FALSE}
# Escribe tu código aquí
```

### Ejercicio 5. La nube contra las barras

::: {.ejercicio}
Con las **veinte** palabras más frecuentes del Ejercicio 3, haz dos gráficas: la
nube y un diagrama de barras horizontales ordenado con `fct_reorder()`.

**Verificación:** las dos usan exactamente los mismos veinte datos.

**En palabras:** mirando solo la nube, ordena de memoria las cinco primeras
palabras. Ahora comprueba con las barras si acertaste. ¿Cuántas veces más frecuente
es la primera que la quinta? ¿Se puede contestar eso con la nube?
:::

```{r c25-ej5, eval=FALSE}
# Escribe tu código aquí
```

### Ejercicio 6. Dos idiomas

::: {.ejercicio}
Repite el proceso con `Datos/Alice_Adventures_in_Wonderland.txt`, que está en
inglés, usando `stopwords("english")`.

Después, a propósito, hazlo **al revés**: al Quijote quítale las palabras vacías
inglesas y a Alicia las españolas.

**Verificación:** las dos versiones cruzadas quedan prácticamente igual que sin
limpiar.

**En palabras:** explica por qué. ¿Qué pasaría con un texto que mezcla los dos
idiomas, como un artículo científico en español con citas en inglés?
:::

```{r c25-ej6, eval=FALSE}
# Escribe tu código aquí
```

### Ejercicio 7 (BONO). Los acentos que se parten

::: {.ejercicio}
En la lista de palabras del Quijote aparecen cosas raras como `habi` en vez de
`había`. No es un error del paquete `tm`: el archivo guarda los acentos en forma
**descompuesta**, es decir, la letra y la tilde como dos caracteres separados.

Compruébalo: cuenta cuántos caracteres tiene la palabra `había` tal como sale del
archivo, con `nchar()`, y compáralo con `nchar("había")` escrito por ti.
Después arréglalo con `stringi::stri_trans_nfc()` antes de limpiar el texto, y
vuelve a contar las palabras.

**Verificación:** después de normalizar, las palabras con acento dejan de salir
partidas en la lista de frecuencias.

**En palabras:** este problema es primo del de la codificación del capítulo de
importar datos. Explica en qué se parecen y en qué se diferencian. ¿En cuál de los
cinco pasos habría que arreglarlo?
:::

```{r c25-ej7, eval=FALSE}
# Escribe tu código aquí
```
