# Nubes de palabra en R


```{r echo=FALSE}
knitr::opts_chunk$set(echo = TRUE, warning = FALSE, message = FALSE)

Sys.Date()
```

## Ejemplo #1





Para generar nubes de palabras con R. Se necesita los paquetes **wordcloud**, **RColorBrewer** y **wordcloud2**


Ese ejemplo es una copia de la siguiente página de web

<http://www.sthda.com/english/wiki/word-cloud-generator-in-r-one-killer-function-to-do-everything-you-need>

```{r}
if (!require("pacman")) install.packages("pacman")
pacman::p_load(tm, SnowballC, wordcloud, RColorBrewer, wordcloud2)

library(wordcloud) # Un paquete para hacer word cloud
library(wordcloud2) # paquete más sencillo para hacer word cloud2
library(RColorBrewer) # paquete para cambiar los colores 
library(tm)  # paquete de text mining
library(SnowballC) # paquete para trabajar en otro idioma aparte de inglés

```



## Usando los datos en el paquete wordcloud2 que se llama **demoFreq**

https://raymondltremblay.github.io/Ciencia_Datos_R/appendix-a.html 

```{r}

 #ejercicio-de-transformaci%C3%B3n
library(wordcloud2)
head(demoFreq, n=10)
wordcloud2(data = demoFreq)
```















## Paso 1 

Importar los datos de la web

```{r, echo=TRUE}
filePath <- "http://www.sthda.com/sthda/RDoc/example-files/martin-luther-king-i-have-a-dream-speech.txt"
text <- readLines(filePath)
head(text)
```



Importar un texto de su computadora en formato **.txt** No va a funcionar el formato **.doc** de MSWord. 


```{r, echo=TRUE, eval=FALSE}
#mi_texto <- readLines(file.choose())

```


## Subir el texto en formato **Corpus**

```{r, echo=TRUE}

mi_texto=iconv(text,"WINDOWS-1252","UTF-8") # Use this for removing accents and non - english characters

# Load the data as a corpus
docs <- Corpus(VectorSource(mi_texto))

head(docs)
```


## Mirar el documento, para evaluar su contenido

```{r, echo=TRUE}
#inspect(docs) # quita el hashtag para ver el documento
```



## Transformar el texto para reemplazar algunos caracteres especiales, y remplazarlos por espacio en blanco

```{r, echo=TRUE}
toSpace <- content_transformer(function (x , pattern ) gsub(pattern, " ", x))
docs <- tm_map(docs, toSpace, "-")
docs <- tm_map(docs, toSpace, "@")
docs <- tm_map(docs, toSpace, "\\|")
```


## el paquete **tm** es para **text mining**

```{r, echo=TRUE}
# Convert the text to lower case
docs <- tm_map(docs, content_transformer(tolower))

# Remove numbers
docs <- tm_map(docs, removeNumbers)

# Remove english common stopwords
stopwords("english") # list of common english stopwords that are often removed
docs <- tm_map(docs, removeWords, stopwords("english"))

# Remove your own stop word
# specify your stopwords as a character vector
docs <- tm_map(docs, removeWords, c("blabla1", "blabla2")) 

# Remove punctuations
docs <- tm_map(docs, removePunctuation)

# Eliminate extra white spaces
docs <- tm_map(docs, stripWhitespace)
# Text stemming
# docs <- tm_map(docs, stemDocument)

#stopwords() # Here are all the stopwords in the function **stopwords**
```

## Crear una matriz de las palabras de mi documento

```{r}
dtm <- TermDocumentMatrix(docs) # convertir el texto en una lista de palabras
m <- as.matrix(dtm) # convertir en una matriz
v <- sort(rowSums(m),decreasing=TRUE) # ordenar las palabras por frecuencia
d <- data.frame(word = names(v),freq=v) # crea un nuevo data frame de las palabras y su frecuencia
head(d, n=10) # las primeras 10 palabras más comunes
```



### Check your words and remove unwanted words individually



"òó"

òorchid

pollinators


### How would you remove from the data frame all words that have less or equal to 3 counts


***

Del paquete **wordcloud**

```{r WC1, echo=TRUE,  warning=FALSE}
#head(d)
wordcloud(words = d$word, # las palabras
          freq = d$freq, # la frecuencia
          min.freq = 1, # la frecuencia mínima
          max.words=50, # el número máximo de palabras
          random.order=TRUE, # orden aleatorio
          rot.per=0.35, # rotación de las palabras
          colors=brewer.pal(8, "Dark2")) # colores
```


***


## Ejemplo 2



Del paquete **wordcloud2**


```{r WC2, echo=TRUE}
wordcloud2(data = d)
```



## Como remover palabras de otra idioma

### Vea este enlace para los "stopwords" de muchos idiomas

<https://cran.r-project.org/web/packages/stopwords/readme/README.html>





## En español

```{r WC3, echo=TRUE, eval=FALSE}
# from CRAN
install.packages("stopwords")

# Or get the development version from GitHub:
# install.packages("devtools")
# devtools::install_github("quanteda/stopwords")
```


### Las 30 primeras palabras en la lista de stopword del paquete "stopwords" en español 

```{r WC4}
head(stopwords::stopwords("es", source = "snowball"), 30)
```














***


Ejemplos #3

Aquí un tercer ejemplo 



```{r WC5}
# install.packages("pacman") # Si no tiene instalada la Biblioteca Pacman ejecutar esta línea de código
library("pacman")


p_load("tm") # Biblioteca para realizar el preprocesado del texto,
p_load("tidyverse") # Biblioteca con funciones para manipular datos.
p_load("wordcloud") # Biblioteca para graficar nuestra nube de palabras.
p_load("RColorBrewer") # Biblioteca para seleccionar una paleta de colores de nuestra nube de palabras.
```


## Un documento para hacer un word cloud "La inteligencia artificial"

```{r WC6}
library(readr)
articulo_IA <- "https://gist.github.com/EverVino/7bdbbe7ebdff5987970036f52f0e384f/raw/3a1997b6f9e3471555a941f8812ada0cef84977d/gistfile1.txt"
texto <- read_file(articulo_IA)
texto
```


## Convertir su documento en **Corpus** y identificar que es en español

```{r WC7}
texto2 <- VCorpus(VectorSource(texto), 
      readerControl = list(reader = readPlain, language = "es", load = TRUE))
texto2

#inspect(texto2)
```

## Limpieza del documento

- remover los números
- remover las puntuaciones
- cambiar a letras minúsculas
- remover las palabras comunes en español
- usar solamente la base de las palabras ("stem") por ejemplo remover las conjugaciones **espero**, **esparas**, **espera**, **esperamos**... se convierte en "esper"
- remover espacios blancos



```{r WC8}
texto2 <- tm_map(texto2, removeNumbers)
texto2 <- tm_map(texto2, removePunctuation)
texto2 <- tm_map(texto2, tolower)
texto2 <- tm_map(texto2, removeWords, stopwords::stopwords("es", source = "snowball"))
#texto2 <- tm_map(texto2, stemDocument, language="spanish")
texto2 <- tm_map(texto2, stripWhitespace)


```


## Transformar el texto en un documento de texto sencillo (Plain Text)

```{r WC9}
texto2 <- tm_map(texto2, PlainTextDocument)
```





## Transformar el texto para reemplazar algunos caracteres especiales

```{r WC10, echo=TRUE, eval=FALSE}
toSpace <- content_transformer(function (x , pattern ) gsub(pattern, " ", x))
#texto2 <- tm_map(texto2, toSpace, "-")
texto2 <- tm_map(texto2, toSpace, "@")
texto2 <- tm_map(texto2, toSpace, "\\|")
```


## Crear una matriz de las palabras

```{r WC11}
tabla_frecuencia <- DocumentTermMatrix(texto2)
```

## Calcular la frecuencia de cada palabra


```{r WC12}
tabla_frecuencia <- cbind(palabras = tabla_frecuencia$dimnames$Terms, 
                          frecuencia = tabla_frecuencia$v)
```




```{r WC13}
# Convertimos los valores enlazados con cbind a un objeto dataframe.
tabla_frecuencia<-as.data.frame(tabla_frecuencia) 

# Forzamos a que la columna de frecuencia contenga valores numéricos.
tabla_frecuencia$frecuencia<-as.numeric(tabla_frecuencia$frecuencia)

# Ordenamos nuestra tabla de frecuencias de acuerdo a sus valores numéricos.
tabla_frecuencia<-tabla_frecuencia[order(tabla_frecuencia$frecuencia, decreasing=TRUE),]


head(tabla_frecuencia) # aqui vemos las 6 palabras más comunes en el texto

```

```{r WC14}
wordcloud(words = tabla_frecuencia$palabras, 
          freq = tabla_frecuencia$frecuencia,
          min.freq = 5, 
          max.words = 100, 
          random.order = FALSE, 
          colors = brewer.pal(8,"Paired"))




```





***

Como ver la figuras en la pestaña "Plots"

De esa forma puede bajar los WordClouds como  .pdf o otro formato.   


<<https://stackoverflow.com/questions/40570621/rstudio-how-to-show-plot-output-in-bottom-right-pane>>

