# Nubes de palabra en R


```{r c25-1, echo=FALSE}
knitr::opts_chunk$set(echo = TRUE, warning = FALSE, message = FALSE)

Sys.Date()
```

## Ejemplo #1





Para generar nubes de palabras con R. Se necesita los paquetes **wordcloud**, **RColorBrewer** y **wordcloud2**

::: {.historia}
La **minería de texto** (*text mining*) —analizar palabras con la computadora para descubrir patrones— tiene raíces en la lingüística computacional de los años 1950 y 60. Las **nubes de palabras** se popularizaron en la web alrededor de 2004 con sitios como *Flickr* y *Wordle*, mostrando el tamaño de cada palabra según su frecuencia. En R, el paquete **wordcloud** de **Ian Fellows** (2011) y el paquete **tm** (*text mining*) de **Ingo Feinerer** llevaron estas ideas al análisis de datos reproducible.
:::

::: {.funcion}
**`wordcloud()`** y **`wordcloud2()`** — dibujan una nube donde el tamaño de cada palabra es proporcional a su frecuencia.

- **`words`, `freq`:** el vector de palabras y su vector de frecuencias (normalmente calculados con el paquete **tm**).
- **`min.freq`:** frecuencia mínima para que una palabra aparezca; **`max.words`:** número máximo de palabras a mostrar.
- **`colors`:** la paleta de colores, a menudo de `brewer.pal()` del paquete **RColorBrewer**.
- **`wordcloud2()`** es una versión interactiva (HTML) que produce nubes más vistosas; recibe un `data.frame` con columnas de palabra y frecuencia.
:::


Ese ejemplo es una copia de la siguiente página de web

<http://www.sthda.com/english/wiki/word-cloud-generator-in-r-one-killer-function-to-do-everything-you-need>

```{r c25-2}
if (!require("pacman")) install.packages("pacman")
pacman::p_load(tm, SnowballC, wordcloud, RColorBrewer, wordcloud2)

library(wordcloud) # Un paquete para hacer word cloud
library(wordcloud2) # paquete más sencillo para hacer word cloud2
library(RColorBrewer) # paquete para cambiar los colores 
library(tm)  # paquete de text mining
library(SnowballC) # paquete para trabajar en otro idioma aparte de inglés

```



## Usando los datos en el paquete wordcloud2 que se llama **demoFreq**

https://raymondltremblay.github.io/Ciencia_Datos_R/appendix-a.html 

```{r c25-3, eval=knitr::is_html_output()}

 #ejercicio-de-transformaci%C3%B3n
library(wordcloud2)
head(demoFreq, n=10)
wordcloud2(data = demoFreq)
```















## Paso 1 

Importar los datos de la web

::: {.advertencia}
Este bloque **descarga un texto desde internet**, así que necesita conexión. Si el
servidor no responde verás `cannot open the connection` o `cannot open URL`: no es
un error de tu código, sino de la red o del servidor. Por eso lo envolvemos en
`tryCatch()`, de modo que si la descarga falla se usa una copia local y el análisis
continúa. Encontrarás más sobre estos errores en el capítulo *Errores comunes*
(\@ref(errores)).
:::

```{r c25-4, echo=TRUE}
filePath <- "http://www.sthda.com/sthda/RDoc/example-files/martin-luther-king-i-have-a-dream-speech.txt"

# Intenta leer el discurso desde la web; si no hay conexión o el servidor no
# responde, usa un texto local de ejemplo para que el análisis no se detenga.
text <- tryCatch(
  suppressWarnings(readLines(filePath)),
  error = function(e) readLines("Datos/alice_original.txt")
)
head(text)
```



Importar un texto de su computadora en formato **.txt** No va a funcionar el formato **.doc** de MSWord.

::: {.peligro}
Guarda tu documento como texto plano (`.txt`) antes de leerlo con `readLines()`. Un archivo `.doc` o `.docx` guarda el formato en binario y obtendrás caracteres ilegibles en lugar del texto.
::: 


```{r c25-5, echo=TRUE, eval=FALSE}
#mi_texto <- readLines(file.choose())

```


## Subir el texto en formato **Corpus**

```{r c25-6, echo=TRUE}

mi_texto=iconv(text,"WINDOWS-1252","UTF-8") # Use this for removing accents and non - english characters

# Load the data as a corpus
docs <- Corpus(VectorSource(mi_texto))

head(docs)
```


## Mirar el documento, para evaluar su contenido

```{r c25-7, echo=TRUE}
#inspect(docs) # quita el hashtag para ver el documento
```



## Transformar el texto para reemplazar algunos caracteres especiales, y remplazarlos por espacio en blanco

```{r c25-8, echo=TRUE}
toSpace <- content_transformer(function (x , pattern ) gsub(pattern, " ", x))
docs <- tm_map(docs, toSpace, "-")
docs <- tm_map(docs, toSpace, "@")
docs <- tm_map(docs, toSpace, "\\|")
```


## el paquete **tm** es para **text mining**

```{r c25-9, echo=TRUE}
# Convert the text to lower case
docs <- tm_map(docs, content_transformer(tolower))

# Remove numbers
docs <- tm_map(docs, removeNumbers)

# Remove english common stopwords
stopwords("english") # list of common english stopwords that are often removed
docs <- tm_map(docs, removeWords, stopwords("english"))

# Remove your own stop word
# specify your stopwords as a character vector
docs <- tm_map(docs, removeWords, c("blabla1", "blabla2")) 

# Remove punctuations
docs <- tm_map(docs, removePunctuation)

# Eliminate extra white spaces
docs <- tm_map(docs, stripWhitespace)
# Text stemming
# docs <- tm_map(docs, stemDocument)

#stopwords() # Here are all the stopwords in the function **stopwords**
```

## Crear una matriz de las palabras de mi documento

```{r c25-10}
dtm <- TermDocumentMatrix(docs) # convertir el texto en una lista de palabras
m <- as.matrix(dtm) # convertir en una matriz
v <- sort(rowSums(m),decreasing=TRUE) # ordenar las palabras por frecuencia
d <- data.frame(word = names(v),freq=v) # crea un nuevo data frame de las palabras y su frecuencia
head(d, n=10) # las primeras 10 palabras más comunes
```



### Check your words and remove unwanted words individually



"òó"

òorchid

pollinators


### How would you remove from the data frame all words that have less or equal to 3 counts


***

Del paquete **wordcloud**

```{r c25-11, echo=TRUE,  warning=FALSE}
#head(d)
wordcloud(words = d$word, # las palabras
          freq = d$freq, # la frecuencia
          min.freq = 1, # la frecuencia mínima
          max.words=50, # el número máximo de palabras
          random.order=TRUE, # orden aleatorio
          rot.per=0.35, # rotación de las palabras
          colors=brewer.pal(8, "Dark2")) # colores
```


***


## Ejemplo 2



Del paquete **wordcloud2**


```{r c25-12, echo=TRUE, eval=knitr::is_html_output()}
wordcloud2(data = d)
```



## Como remover palabras de otra idioma

### Vea este enlace para los "stopwords" de muchos idiomas

<https://cran.r-project.org/web/packages/stopwords/readme/README.html>





## En español

```{r c25-13, echo=TRUE, eval=FALSE}
# from CRAN
install.packages("stopwords")

# Or get the development version from GitHub:
# install.packages("devtools")
# devtools::install_github("quanteda/stopwords")
```


### Las 30 primeras palabras en la lista de stopword del paquete "stopwords" en español 

```{r c25-14}
head(stopwords::stopwords("es", source = "snowball"), 30)
```














***


Ejemplos #3

Aquí un tercer ejemplo 



```{r c25-15}
# install.packages("pacman") # Si no tiene instalada la Biblioteca Pacman ejecutar esta línea de código
library("pacman")


p_load("tm") # Biblioteca para realizar el preprocesado del texto,
p_load("tidyverse") # Biblioteca con funciones para manipular datos.
p_load("wordcloud") # Biblioteca para graficar nuestra nube de palabras.
p_load("RColorBrewer") # Biblioteca para seleccionar una paleta de colores de nuestra nube de palabras.
```


## Un documento para hacer un word cloud "La inteligencia artificial"

```{r c25-16}
library(readr)
articulo_IA <- "https://gist.github.com/EverVino/7bdbbe7ebdff5987970036f52f0e384f/raw/3a1997b6f9e3471555a941f8812ada0cef84977d/gistfile1.txt"
texto <- read_file(articulo_IA)
texto
```


## Convertir su documento en **Corpus** y identificar que es en español

```{r c25-17}
texto2 <- VCorpus(VectorSource(texto), 
      readerControl = list(reader = readPlain, language = "es", load = TRUE))
texto2

#inspect(texto2)
```

## Limpieza del documento

- remover los números
- remover las puntuaciones
- cambiar a letras minúsculas
- remover las palabras comunes en español
- usar solamente la base de las palabras ("stem") por ejemplo remover las conjugaciones **espero**, **esparas**, **espera**, **esperamos**... se convierte en "esper"
- remover espacios blancos

::: {.consejo}
Quita siempre los "stopwords" del idioma correcto. Si tu texto está en español usa `stopwords("es")` y no la lista en inglés, o palabras como "de", "la" y "que" dominarán la nube.
:::



```{r c25-18}
texto2 <- tm_map(texto2, removeNumbers)
texto2 <- tm_map(texto2, removePunctuation)
texto2 <- tm_map(texto2, tolower)
texto2 <- tm_map(texto2, removeWords, stopwords::stopwords("es", source = "snowball"))
#texto2 <- tm_map(texto2, stemDocument, language="spanish")
texto2 <- tm_map(texto2, stripWhitespace)


```


## Transformar el texto en un documento de texto sencillo (Plain Text)

```{r c25-19}
texto2 <- tm_map(texto2, PlainTextDocument)
```





## Transformar el texto para reemplazar algunos caracteres especiales

```{r c25-20, echo=TRUE, eval=FALSE}
toSpace <- content_transformer(function (x , pattern ) gsub(pattern, " ", x))
#texto2 <- tm_map(texto2, toSpace, "-")
texto2 <- tm_map(texto2, toSpace, "@")
texto2 <- tm_map(texto2, toSpace, "\\|")
```


## Crear una matriz de las palabras

```{r c25-21}
tabla_frecuencia <- DocumentTermMatrix(texto2)
```

## Calcular la frecuencia de cada palabra


```{r c25-22}
tabla_frecuencia <- cbind(palabras = tabla_frecuencia$dimnames$Terms, 
                          frecuencia = tabla_frecuencia$v)
```




```{r c25-23}
# Convertimos los valores enlazados con cbind a un objeto dataframe.
tabla_frecuencia<-as.data.frame(tabla_frecuencia) 

# Forzamos a que la columna de frecuencia contenga valores numéricos.
tabla_frecuencia$frecuencia<-as.numeric(tabla_frecuencia$frecuencia)

# Ordenamos nuestra tabla de frecuencias de acuerdo a sus valores numéricos.
tabla_frecuencia<-tabla_frecuencia[order(tabla_frecuencia$frecuencia, decreasing=TRUE),]


head(tabla_frecuencia) # aqui vemos las 6 palabras más comunes en el texto

```

```{r c25-24}
wordcloud(words = tabla_frecuencia$palabras, 
          freq = tabla_frecuencia$frecuencia,
          min.freq = 5, 
          max.words = 100, 
          random.order = FALSE, 
          colors = brewer.pal(8,"Paired"))




```





***

Como ver la figuras en la pestaña "Plots"

De esa forma puede bajar los WordClouds como  .pdf o otro formato.   


<<https://stackoverflow.com/questions/40570621/rstudio-how-to-show-plot-output-in-bottom-right-pane>>

