# Leaflet: Mapas interactivos


```{r c26-1, echo=FALSE}
knitr::opts_chunk$set(echo = TRUE, warning = FALSE, message = FALSE)

Sys.Date()
```

## Temas

 - Qué hace distinto a un mapa interactivo
 - Las tres piezas: `leaflet()`, `addTiles()` y una capa de marcadores
 - Latitud y longitud: cuál va primero y qué pasa si te equivocas
 - Marcadores: círculos, iconos y agrupamiento
 - Color por categoría y por valor, y la leyenda
 - Ventanas emergentes y etiquetas
 - Capas que se encienden y se apagan

***

## Por qué un mapa interactivo

Una gráfica de puntos con la longitud en un eje y la latitud en el otro ya es un
mapa, y para muchas cosas basta. Lo que añade `leaflet` es lo que **no cabe en una
imagen fija**:

- el lector puede **acercarse** a una zona concreta sin que tú decidas por él cuál;
- cada punto puede llevar su propia **ventana emergente** con los datos de esa
  observación;
- el fondo es un **mapa de verdad**, con calles y nombres, así que los puntos se
  sitúan solos sin que haya que dibujar la costa;
- se pueden **encender y apagar capas**, y comparar dos conjuntos en el mismo mapa.

::: {.advertencia}
Un mapa de `leaflet` es HTML: solo funciona en la salida **HTML**. Si compilas el
documento a PDF o a Word, el mapa no aparece. Por eso varios bloques de este
capítulo llevan `eval=knitr::is_html_output()`. Para un artículo impreso hace falta
un mapa estático, con `ggplot2` y `sf`, o una captura de pantalla.
:::

***

```{r c26-2}
library(tidyverse)
```

::: {.funcion}
**Las tres piezas de un mapa**: siempre las mismas, en este orden.

- **`leaflet(datos)`:** crea el mapa vacío y le dice de dónde salen los datos.
- **`addTiles()`:** pone el fondo. Por defecto usa OpenStreetMap; con `addProviderTiles()` se puede escoger otro (satélite, relieve, blanco y negro).
- **Una capa de marcadores:** `addMarkers()` (el alfiler clásico), `addCircleMarkers()` (círculos, que se pueden colorear y dimensionar), `addAwesomeMarkers()` (iconos).
- **Se encadenan con `%>%`**, igual que las capas de `ggplot` se suman con `+`.
:::

::: {.consejo}
**El orden de latitud y longitud es la fuente número uno de mapas mal hechos.** La
latitud va del sur al norte (Puerto Rico está alrededor de 18) y la longitud de
oeste a este (Puerto Rico está alrededor de menos 66). En `leaflet` los argumentos
se llaman `lat` y `lng`, así que escríbelos siempre **con su nombre** y nunca por
posición. Si tus puntos aparecen en el océano Índico o en la Antártida, casi
seguro los cambiaste de sitio.
:::

## Bajar los datos de la web del USGS

Website:  https://earthquake.usgs.gov/earthquakes/feed/v1.0/csv.php

::: {.advertencia}
Este capítulo **descarga datos en vivo desde internet**. Si al ejecutar ves un error como `Error in download.file(...): cannot open URL` o un `HTTP error`, casi siempre significa que no hay conexión a internet o que el servidor no está respondiendo en ese momento. Verifica tu conexión y vuelve a intentar. En este libro el código usa una copia local guardada en `Datos/` cuando la descarga falla, para que el capítulo siempre se pueda generar. Encontrarás más errores frecuentes y cómo resolverlos en el capítulo *Errores comunes* (\@ref(errores)).
:::


```{r c26-3}
library(data.table)
# Intenta bajar los datos en vivo del USGS; si no hay conexión o el servidor
# no responde, usa la copia local guardada en Datos/.
earthquakes <- tryCatch(
  fread("https://earthquake.usgs.gov/earthquakes/feed/v1.0/summary/all_month.csv"),
  error = function(e) readr::read_csv("Datos/Earthquake_all_month.csv")
)

head(earthquakes, n=10)

unique(earthquakes$type)
```

```{r c26-4}
earthquakes %>% 
  filter(type=="sonic boom")
```

```{r c26-5}
quarry_blasts=earthquakes %>% 
  filter(type=="quarry blast")
```




## Si bajo los datos a mi computadora


Use esta alternativa si bajo los datos a su computadora

```{r c26-6, eval=TRUE}
#library(readr)
#Earthquake_all_month <- read_csv("Datos/Earthquake_all_month.csv")

#EQ=Earthquake_all_month
#head(EQ, n=10)
```


```{r c26-7}
names(earthquakes)
```


```{r c26-8, tipos de datos str}
str(earthquakes)
```





## Importación de Paquetes y Datos

```{r c26-9}
library(tidyverse)
library(leaflet)
#library(rinat)
library(RColorBrewer)
library(flextable)
```





Seleccionar un subgrupo de los datos, solamente los primeros 100 datos


```{r c26-10}
nrow(earthquakes)

EQ_100 = earthquakes |> slice(1:100)
head(EQ_100)
```




## Mapa básico con Leaflet

::: {.historia}
**Leaflet** es una biblioteca de **JavaScript** para mapas interactivos, creada por **Volodymyr Agafonkin** en 2011. Su ventaja es que es ligera y funciona en cualquier navegador. **RStudio/Posit** creó el paquete **leaflet** para R en 2015, permitiendo construir estos mapas sin escribir JavaScript. Los mapas base ("tiles") provienen de **OpenStreetMap**, un proyecto colaborativo y abierto de cartografía mundial.
:::

::: {.funcion}
**`leaflet()`**: construye un mapa interactivo por capas, de forma parecida a `ggplot()`, pero uniendo las capas con el *pipe* (`%>%`).

- **`leaflet(data)`:** inicia el mapa con un conjunto de datos.
- **`addTiles()`:** añade el mapa base (por defecto, de OpenStreetMap).
- **`addMarkers()` / `addCircleMarkers()`:** colocan puntos; `~longitude` y `~latitude` (la tilde `~`) indican qué columnas usar para las coordenadas, y `popup` el texto que aparece al hacer clic.
:::

```{r c26-11}
names(earthquakes)
```



```{r c26-12, eval=knitr::is_html_output()}

leaflet(EQ_100) %>% 
  addTiles() %>% 
  addCircleMarkers(lng = ~longitude, 
             lat = ~latitude, 
             popup = ~mag,
             color= ~(type))


#unique(earthquakes$type)
```


#color= ~(type),

## Usando la paletas de color de viridis

 - https://cran.r-project.org/web/packages/viridis/vignettes/intro-to-viridis.html
 
 
 - Evaluar las siguientes paletas de colores:
 
    - viridis
    - inferno
    - plasma
    - magma
    - cividis
    - rocket
    - turbo
 

 Pasos
 
 1. Seleccionar los datos en las áreas de PR, latitud y longitud
 2. Crear una paleta de colores/ o usar viridis
 3. Crear un mapa con los datos de los terremotos 
 

```{r c26-13, echo=TRUE, eval=knitr::is_html_output()}
names(EQ_100)
unique(EQ_100$type)
pal = colorFactor(palette = "magma", domain = NULL)


leaflet(EQ_100) %>% 
  addTiles() %>% 
  addCircleMarkers(lng = ~longitude, 
             lat = ~latitude, 
             color= ~pal(mag),
             popup = ~paste("Magnitud", mag)
             )
```





********************************************************************************************************************

## Trabajando con datos de iNaturalist



### Ahora crea un mapa de los terremotos alrededor de Puerto Rico




**Obtener los datos de observaciones de una especie en iNaturalist desde R:**

Los datos a utilizar se obtendrán desde iNaturalist, una aplicación con base en la ciencia ciudadana que mantiene un registro de ocurrencias de especies.

La función `get_inat_obs()` permite acceder a los datos disponibles en iNaturalist, especificando los siguientes parámetros:

::: {.advertencia}
`get_inat_obs()` consulta la API de iNaturalist en tiempo real: requiere conexión a internet y el número de observaciones puede variar entre ejecuciones a medida que la comunidad añade registros.
:::

-   `taxon_name`: La especies de interés, siempre escrita entre comillas ("). Puede utilizar nombre común o científico.

-   `quality`: Siendo una aplicación basada en ciencia ciudadana, la calidad de algunos datos podría ser baja, debido a que les falta información - como nombre científico o ubicación - o que contienen información errónea - especies mal identificadas-. Colocando `'research'` en este parámetro se especifica que se desea obtener sólo aquellas observaciones con alta calidad - que tengan información completa y cuya identificación haya sido confirmada por varias personas de la comunidad -.

-   `geo`: Al igual que el parámetro `quality`, este parámetro cuyo valor es lógico (`TRUE` o `FALSE`), es para especificar que se quiere obtener sólo los datos que están georeferenciados (cuando se coloca como `TRUE`).

-   `maxresults`: A través del API (Interfaz de Programación de Aplicaciones) de iNaturalist se puede acceder a un máximo de 10,000 observaciones en una sola búsqueda. Con este parámetro, cuyo valor debe ser numérico, se especifica cuántas observaciones se desea obtener, y no se debe exceder de 10,000 por búsqueda.

-   `bounds`: Un vector que contiene los límites geográficos de la búsqueda. Se puede insertar un cuadro delimitador ya especificado en un objeto, concatenar los valores del vector, o insertar un objeto de características simples (Simple Feature, sf). El argumento `bounds` es importante porque si obtenemos datos de iNaturalist, las únicas columnas que obtenemos con información acerca de la región o área donde se hicieron las observaciones son:\

-   *place_guess*: Contiene el nombre de la región, pero su precisión y los nombres utilizados para cada región varía mucho.

-   *latitude*: Posición en el eje vertical del sistema de coordenadas.

-   *longitude*: Posición en el eje horizontal del sistema de coordenadas.\
    Esto crea un problema a la hora del filtrar los datos por el nombre de una región, pues es difícil encontrar un solo valor que encompase a todas las variantes del nombre utilizado para esa región. iNaturalist se encuentra a nivel mundial, y usted puede acceder a todos esos datos. Sin embargo, hoy accederemos solamente a datos de Puerto Rico. Entonces, lo primero antes de acceder a los datos de iNaturalist, es crear un objeto que contenga los límites geográficos de interés crea. Para esto se crea un objeto que contenga un cuadro delimitador (*bounding box*):

```{r c26-14, eval=TRUE}
cajapr <- c(
  17.75, #Latitud Sur
   -67.4, #Longitud Oeste
  18.75, #Latitud Norte
  -65.15 #Longitud Este
  )

cajapr
```


```{r c26-15}
library(rinat)
```


Ahora podemos acceder a datos de Puerto Rico utilizando el objeto `cajapr`. Para este ejercicio utilizaremos datos de orquídeas pertenecientes al género *Eulophia*. En Puerto Rico se han reportado 3 especies de este género *Eulophia alta*, *Eulophia maculata* y *Eulophia graminea*. De estos, sólo *E. alta* es considerada nativa de la isla. Entonces, utilizando la función `get_inat_obs` podemos acceder a los datos de *Eulophia* en Puerto Rico

```{r c26-16}

# Intenta consultar iNaturalist en vivo y guarda una copia local; si la
# consulta falla (sin conexión o API no disponible), usa esa copia.
eulophia <- tryCatch(
  {
    d <- get_inat_obs(taxon_name = "Eulophia",
                      quality = 'research',
                      geo = TRUE,
                      maxresults = 1000)
    readr::write_csv(d, "Datos/eulophia_inat.csv")
    d
  },
  error = function(e) readr::read_csv("Datos/eulophia_inat.csv")
)

eulophia$scientific_name <- as.factor(eulophia$scientific_name)

flextable(head(eulophia)) # Para ver las primeras 6 lineas en una tabla bonita
```


bounds = cajapr
Con el siguiente código podemos ver de forma rápida cuántas observaciones de cada especie hemos obtenido de iNaturalist:

```{r c26-17}
summary(as.factor(eulophia$scientific_name))
```

Ahora que hemos obtenido los datos, podemos observar su distribución en el mapa de Puerto Rico utilizando `leaflet`.

## Utilizando Leaflet

La función base del paquete leaflet es `leaflet()`, con esta se activa un artilugio (*widget* en inglés) sobre el cuál se construye el mapa. Esta función debe estar unida a otra función como `addTiles()` que añade el mapa.

```{r c26-18, eval=knitr::is_html_output()}
leaflet() %>% 
  addTiles() 
```

Una vez tenemos el artilugio y el mapa, añadimos una capa que incluye los datos que se desean visualizar con marcadores sobre el mapa con la función `addMarkers()` dentro del cual se deben especificar los parámetros `lng` (longitud) y `lat` (latitud). Note que también se especifica el data.frame que contiene los datos bajo la función `leaflet()`. Cuando se trabaja en Leaflet, al especificar las variables a utilizar, es necesario colocar una virgulilla (\~) antes de la variable. Esto le deja saber a R que lo que se especifica es una variable dentro del data.frame mencionado en la primera capa bajo la función `leaflet()`.

```{r c26-19, eval=knitr::is_html_output()}
names(eulophia)
leaflet(eulophia) %>% 
  addTiles() %>% 
  addMarkers(lng = ~longitude, 
             lat = ~latitude)
```

Una vez los marcadores están establecidos, es posible añadir etiquetas que contengan información acerca de las observaciones con el parámetro `popup` de la función `addMarkers()`. Por ejemplo, se pueden colocar etiquetas que contengan información del lugar de la observación especificando que la etiqueta contenga la información de la variable *place_guess*. Para ver la etiqueta debe hacer clic sobre el marcador de interés.

```{r c26-20, eval=knitr::is_html_output()}
names(eulophia)
leaflet(eulophia) %>% 
  addTiles() %>% 
  addMarkers(lng = ~ longitude, 
             lat = ~ latitude, 
             popup = ~ place_guess) #  cambiar a la variable de interés
```

La función `paste0` es una función base de R que concatena todos los elementos en una línea de caracteres. Los caracteres introducidos serán interpretados como UTF-8 o codificación de caracteres. Estos caracteres pueden ser mezclados con valores de una variable de caracteres en un data.frame. En el siguiente ejemplo se crea una etiqueta que contiene la ubicación y la especie observada. Se utiliza la función `paste0()` para combinar caracteres y las variables *scientific_name* y *place_guess* del data.frame.

```{r c26-21, eval=knitr::is_html_output()}
leaflet(eulophia) %>% 
  addTiles() %>% 
  addMarkers(lng = ~ longitude, 
             lat = ~ latitude, 
             popup = paste0("<B>Especie: </B>", "<I>", eulophia$scientific_name, "</I>",
                            "<br/>",
                            "<B>Colectado donde: </B>", eulophia$place_guess)
               )
```



### addAwesomeMarkers: Cambiando el diseño de los marcadores


La función `addAwesomeMarkers()` puede ser utilizada en lugar de `addMarkers()` y permite utilizar marcadores con diferentes diseños que se pueden obtener de [fontawesome](https://fontawesome.com/v5.15/icons?d=gallery&p=1). Es posible cambiar los colores de los marcadores utilizando la codificación de colores RGB en formato (#RRGGBB). La siguiente guía de colores en R creada por Melissa Clarkson (2010) explica como utilizar colores en R: [A guide to using color in R](https://bootstrappers.umassmed.edu/bootstrappers-courses/pastCourses/rCourse_2014-09/resources/helpfulGuides/Rcolorstyle.pdf). Adicional, esta [guía](https://derekogle.com/NCGraphing/resources/colors) creada por Derek H. Ogle (2022) es muy útil. 

En [schemecolor](https://www.schemecolor.com/github-cat-icon-colors.php) podemos encontrar las codificaciones de los colores y muchos funcionan para `leaflet`. Para hacer estos cambios utilizamos la función `awesomeIcons()` bajo el parámetro `icon` dentro de `addAwesomeMarkers()`.

Dentro de la función `awesomeIcons()` podemos especificar varios parámetros como:

-   `icon`: El icono que desea utilizar para su marcador. Debe poner el nombre que aparece en la página web de iconos que esté utilizando (*i.e.*, fontawesome).

-   `library`: Cuando se especifica un icono, es necesario especificar la biblioteca de donde se saca el icono. Si es de fontawesome sería `'fa'`.

-   `markerColor`: Para cambiar el color del marcador (parte que rodea el icono), utilizando la codificación de colores de schemecolor.

-   `iconColor`: Para cambiar el color del icono del marcador, también con la codificación de schemecolor.



```{r c26-22, eval=knitr::is_html_output()}
leaflet() %>% 
  addTiles() %>% 
  addAwesomeMarkers(lng = eulophia$longitude, 
                    lat = eulophia$latitude, 
             popup = paste0("<B>Especie: </B>", "<I>", eulophia$scientific_name, "</I>",
                            "<br/>",
                            "<B>Colectado por: </B>", eulophia$place_guess),
            icon = awesomeIcons(icon = "leaf", library = "fa", 
                                markerColor = "blue",
                                iconColor =  "#FFFFFF")
               ) 

```

Cuando se visualiza una gran cantidad de datos, esto puede resultar en el solapamiento de los marcadores, lo cual no es muy agradable a la vista. Es posible crear agregados que ayuden a visualizar mejor y faciliten el movimiento a través del mapa con el parámetro `clusterOptions` bajo la función `addAwesomeMarkers()`. El valor de este parámetro debe ser la función `markerClusterOptions()`.

```{r c26-23, eval=knitr::is_html_output()}
leaflet() %>% 
  addTiles() %>% 
  addAwesomeMarkers(lng = eulophia$longitude, lat = eulophia$latitude, 
             popup = paste0("<B>Especie: </B>", "<I>", eulophia$scientific_name, "</I>",
                            "<br/>",
                            "<B>Colectado por: </B>", eulophia$place_guess),
            icon = awesomeIcons(icon = "leaf", library = "fa", 
                                markerColor = "darkgreen",
                                iconColor =  "#FFFFFF"),
            clusterOptions = markerClusterOptions()
               ) 


```

Y para culminar, es posible cambiar el diseño del mapa utilizando la función `addProviderTiles()` en lugar de `addTiles()`. Puede echar un vistazo a los diferentes diseños disponibles para Leaflet la página de [proveedores de Leaflet](http://leaflet-extras.github.io/leaflet-providers/preview/) en GitHub. Actualmente Leaflet en R admite diseños de los siguientes proveedores: OpenStreetMap, MapQuestOpen, Stamen, Esri and OpenWeatherMap.

```{r c26-24, eval=knitr::is_html_output()}
icon1 <- awesomeIcons(icon = "smile-o",
                      iconColor = "#FFFFFF",
                      library = "fa",
                      markerColor = "darkgreen")

leaflet() %>% 
  addProviderTiles("OpenStreetMap.Mapnik") %>% 
  addAwesomeMarkers(lng = eulophia$longitude, lat = eulophia$latitude, 
             popup = paste0("<B>Especie: </B>", "<I>", eulophia$scientific_name, "</I>",
                            "<br/>",
                            "<B>Colectado por: </B>", eulophia$place_guess),
            icon = icon1
               )

```

## Trabajando Variables Categóricas con Leaflet:

Es posible distinguir entre especies utilizando diferentes colores, pero debe utilizar la función `addCircleMarkers()` en lugar de `addAwesomeMarkers()`. Para colorear grupos en Leaflet es necesario generar una paleta de colores para las variables de interés de acuerdo al tipo de variable (*i.e.*, numérica, factorial). Para esto se utilizan las funciones `colorFactor()`, `colorNumeric()`, `colorBin()`, o `colorQuantile()`. `colorFactor()` y `colorNumeric()` generan paletas de colores para variables factoriales y numéricas, respectivamente; mientras que `colorBin()` y `colorQuantile()` generan paletas de colores para valores numéricos resumidos en grupos.

En este caso se está trabajando con una variable factorial que divide las observaciones entre 3 especies de orquídeas. Primero se crea una paleta de colores para una variable factorial con la función `colorFactor()`. Bajo esta función se especifican los parámetros `palette` y `levels`. `palette`es para especificar la paleta de colores a utilizar y `levels`especifica los niveles de la variable factorial. La paleta de colores que se utiliza (`"Dark2"`) proviene del paquete RColorBrewer. Esta paleta de colores para los niveles de la variable factorial *scientific_name* del data.frame *eulophia* se guardará en un objeto llamado *pal*.

```{r c26-25, eval=TRUE}
mypal <- colorFactor(palette = 'Set3',
            levels = levels(eulophia$scientific_name))

eulophia$scientific_name=as.factor(eulophia$scientific_name)

mypal <- colorFactor(palette = 'Set3',
            levels = levels(eulophia$scientific_name))
```

Ahora que se ha especificado los colores para los valores factoriales, es posible utilizar el objeto pal para colorear los marcadores circulares del mapa de Leaflet de acuerdo a la especie observada especificando el parámetro color

```{r c26-26, eval=knitr::is_html_output()}
leaflet(eulophia) %>% 
  addTiles() %>% 
  addCircleMarkers(lng = ~ longitude, lat = ~ latitude,
                   popup = paste0("<B>Especie: </B>", "<I>", eulophia$scientific_name, "</I>",
                            "<br/>",
                            "<B>Colectado por: </B>", eulophia$place_guess),
                   color = ~ mypal(scientific_name)) 

```

Para ayudar con la visualización de datos pertenecientes a diferentes grupos, en ocasiones es bueno presentar una leyenda que indique los colores que representan cada grupo. Es posible añadir una leyenda al mapa de Leaflet utilizando la función `addLegend()` y especificando los siguientes parámetros:

-   `position`: Para determinar la posición de la leyenda, en este caso se colocará en la parte superior derecha, `"topright"`, del mapa, pero podría colocarla en la parte inferior derecha (`"bottomright"`), la parte inferior izquierda (`"bottomleft"`), o la parte superior izquierda (`"topleft"`).

-   pal: La paleta de colores a utilizar generada a través de la función `colorFactor()` o sus equivalentes (*i.e.*, `colorNumeric()`)

-   `values`: Los valores o la variable u objeto que contiene los valores utilizados.

-   `title`: El título de la leyenda especificado como una línea de caracteres.

```{r c26-27, eval=knitr::is_html_output()}
leaflet(eulophia) %>% 
  addTiles() %>% 
  addCircleMarkers(lng = ~ longitude, lat = ~ latitude,
                   popup = paste0("<B>Especie: </B>", "<I>", eulophia$scientific_name, "</I>",
                            "<br/>",
                            "<B>Colectado por: </B>", eulophia$place_guess),
                   color = ~ pal(scientific_name)) %>% 
  addLegend(position = "topright", 
            pal = pal, 
            values = ~ scientific_name,
            title = "Species"
            )
```


```{r c26-28, eval=knitr::is_html_output()}
iconcolor <- function(scienctific_name)

leaflet() %>% 
  addProviderTiles("Esri.WorldImagery") %>% 
  addAwesomeMarkers(lng = eulophia$longitude, lat = eulophia$latitude, 
             popup = paste0("<B>Especie: </B>", "<I>", eulophia$scientific_name, "</I>",
                            "<br/>",
                            "<B>Colectado por: </B>", eulophia$place_guess),
            icon = icon1
               )

```











```{r c26-29, echo=FALSE, eval=FALSE}
library(dplyr)
library(leaflet)

mutate(EQ_100, group = cut(mag, breaks = c(0, 5, 6, Inf), labels = c("blue", "green", "orange"))) -> mydf

### Edité este archivo png para crear mi propio marcador.
#https://raw.githubusercontent.com/lvoogdt/Leaflet.awesome-markers/master/dist/images/markers-soft.png
quakeIcons <- iconList(blue = makeIcon("/Users/jazzurro/Documents/Stack Overflow/blue.png", iconWidth = 24, iconHeight =32),
                       green = makeIcon("/Users/jazzurro/Documents/Stack Overflow/green.png", iconWidth = 24, iconHeight =32),
                       orange = makeIcon("/Users/jazzurro/Documents/Stack Overflow/orange.png", iconWidth = 24, iconHeight =32))


leaflet(data = mydf[1:100,]) %>% 
addTiles() %>%
addMarkers(icon = ~quakeIcons[group])
```



```{r c26-30, echo=FALSE, eval=FALSE}
function getColor(d) {
  return d >= 1966 ? 'green'  #// Means: if (d >= 1966) return 'green' else…
    d >= 1960 ? 'black'   # if (d >= 1960) return 'black' else etc…
    d >= 1952 ? 'red' 
    d >= 1940 ? 'orange'  #// Note that numbers must be in descending order
    'grey';
}




```



L.circleMarker([place.lon, place.lat], {
  color: getColor(place.constructdate), // you can call the getColor function
  fillColor: getColor(place.constructdate),
  fillOpacity: 0.5
})

***

## Ejercicios del capítulo

::: {.nota}
**Sobre los ejercicios de este capítulo.** Cada ejercicio se entrega con tres
cosas: el **script**, el **mapa** (que se vea en el `.html`) y una **explicación en
palabras**. Como los mapas solo salen en HTML, entrega siempre el `.html`, no solo
el `.Rmd`. Los ejercicios usan `Datos/crimen_pr.csv`, que está en el repositorio
del curso y trae coordenadas de Puerto Rico, no los terremotos del USGS ni los
datos de iNaturalist del capítulo. La hoja completa para entregar está en
`Ejercicios/Ejercicios_Capitulo_32_leaflet.Rmd`.
:::

### Ejercicio 1. El mapa más sencillo

::: {.ejercicio}
Haz un mapa vacío centrado en Puerto Rico, con `leaflet()`, `addTiles()` y
`setView()`. Añade un marcador en tu pueblo.

**Verificación:** al abrir el `.html`, la isla tiene que verse completa y el
marcador tiene que caer donde debe.

**En palabras:** anota las coordenadas que usaste. ¿Cuál de los dos números es la
latitud y cuál la longitud? ¿Cómo lo sabes sin buscarlo?
:::

```{r c26-ej1, eval=FALSE}
# Escribe tu código aquí
```

### Ejercicio 2. Los puntos que acabaron en el océano

::: {.ejercicio}
Lee `Datos/crimen_pr.csv`. Fíjate en que las columnas se llaman `POINT_X` y
`POINT_Y`, y haz el mapa **de la manera intuitiva**: `lng = ~POINT_X` y
`lat = ~POINT_Y`.

**Verificación:** los puntos **no** caen en Puerto Rico. Mira dónde caen.

Después arréglalo y vuelve a hacer el mapa.

**En palabras:** ¿en qué parte del mundo aparecieron los puntos? Mira el rango de
las dos columnas con `range(..., na.rm = TRUE)` y explica cómo esos dos rangos te
dicen cuál columna es cuál, sin necesidad de abrir el mapa.
:::

```{r c26-ej2, eval=FALSE}
# Escribe tu código aquí
```

### Ejercicio 3. Los puntos que no existen

::: {.ejercicio}
El archivo tiene coordenadas faltantes, y además unas pocas guardadas como cero.
Cuenta las dos cosas y quítalas antes de mapear.

**Verificación:** hay **733** filas con coordenada faltante y **2** con un cero
exacto. Después de quitarlas quedan **8135** filas.

**En palabras:** dibuja en un mapa **solo** las filas con coordenada cero. ¿Dónde
caen? Busca en internet qué es "Null Island". ¿Por qué un cero es más peligroso que
un `NA`?
:::

```{r c26-ej3, eval=FALSE}
# Escribe tu código aquí
```

### Ejercicio 4. Color por categoría

::: {.ejercicio}
Colorea los puntos según el tipo de delito, con `colorFactor()`, y añade la leyenda
con `addLegend()`.

**Verificación:** la leyenda tiene que mostrar **9** categorías.

**En palabras:** con nueve colores el mapa se vuelve difícil de leer. Reduce las
categorías a cinco con `fct_lump_n()` del capítulo de factores y compara los dos
mapas. ¿Cuál usarías y qué perdiste al agrupar?
:::

```{r c26-ej4, eval=FALSE}
# Escribe tu código aquí
```

### Ejercicio 5. Las ventanas emergentes

::: {.ejercicio}
Añádele a cada punto un `popup` que diga el tipo de delito, la fecha, la hora y el
área policiaca. Prueba también `label` en vez de `popup`.

**Verificación:** al hacer clic (o al pasar el ratón, según cuál uses) tiene que
salir la información de **esa** observación, no la de todas.

**En palabras:** ¿cuál es la diferencia entre `popup` y `label`? ¿Cuál usarías para
un mapa que va a mirar mucha gente sin instrucciones?
:::

```{r c26-ej5, eval=FALSE}
# Escribe tu código aquí
```

### Ejercicio 6. Ocho mil puntos

::: {.ejercicio}
Dibuja los 8135 puntos de golpe y mira cuánto tarda en abrirse el `.html` y cuánto
pesa el archivo. Después repítelo con
`clusterOptions = markerClusterOptions()`.

**Verificación:** con agrupamiento, el mapa abre mucho más rápido y muestra
círculos con números en vez de puntos sueltos.

**En palabras:** compara el tamaño de los dos `.html` con `file.size()`. ¿Qué
pierdes al agrupar? ¿En qué nivel de acercamiento vuelven a verse los puntos
individuales?
:::

```{r c26-ej6, eval=FALSE}
# Escribe tu código aquí
```

### Ejercicio 7 (BONO). Capas que se encienden

::: {.ejercicio}
Escoge dos tipos de delito y ponlos en **dos capas** distintas, con `group =`, y
añade `addLayersControl()` para poder encender y apagar cada una.

**Verificación:** en el mapa tiene que aparecer arriba a la derecha un control con
las dos capas, y al desmarcar una, sus puntos tienen que desaparecer.

**En palabras:** ¿qué pregunta puedes contestar con las dos capas encendidas y
apagadas que no podrías contestar con un mapa fijo? Este es el argumento de fondo
del capítulo: escríbelo con tus palabras.
:::

```{r c26-ej7, eval=FALSE}
# Escribe tu código aquí
```
