# Temas Avanzados en Data Science con Tidyverse

Fecha de la última revisión
```{r c31-0, echo=FALSE}
knitr::opts_chunk$set(echo = TRUE, warning = FALSE, message = FALSE)
Sys.Date()
```

## Temas

 - Por qué una función normal no puede recibir un nombre de columna
 - `{{ }}`: la solución, y `:=` para nombrar la columna de salida
 - Modelado reproducible con `tidymodels`: receta, modelo y flujo
 - Datos anidados: una tabla dentro de una tabla
 - Un modelo por grupo con `nest()`, `map()` y `broom`

::: {.nota}
Este capítulo supone que ya hiciste los de **funciones** e **iteración**. Todo lo
que hay aquí es la combinación de esos dos: funciones que reciben columnas, y
modelos aplicados a muchos grupos a la vez.
:::

## Introducción

Este documento presenta temas avanzados en el ecosistema **tidyverse** con ejemplos prácticos en R.

### 1. Manipulación avanzada con dplyr

Empecemos por el problema, porque si no se ve el problema la solución parece
arbitraria.

En el capítulo de funciones aprendimos a escribir funciones propias. Pero si
intentas escribir una que reciba **el nombre de una columna**, no funciona:

```{r c31-problema, eval=FALSE}
promedio_por <- function(datos, grupo, valor) {
  datos |> 
    group_by(grupo) |>              # <- esto está mal
    summarise(media = mean(valor))  # <- y esto también
}

promedio_por(millas, clase, autopista)
# Error: object 'clase' not found
```

El motivo es que `dplyr` hace algo poco común: te deja escribir `clase` sin
comillas, buscando ese nombre **dentro de la tabla** en vez de en tu sesión. A eso
se le llama **evaluación tidy**. Es comodísimo cuando escribes código a mano y se
vuelve un problema en cuanto quieres envolverlo en una función, porque
`group_by(grupo)` busca una columna que se llame literalmente `grupo`, no el
contenido del argumento.

::: {.funcion}
**Evaluación *tidy*: `{{ }}` y `:=`**: funciones que reciben nombres de columnas.

- **`{{ var }}`** ("embrace"): permite pasar el nombre de una columna como argumento a una función que usa dplyr por dentro.
- **`:=`:** se usa en `mutate`/`summarise` cuando el nombre de la nueva columna también es una variable.
- **Para qué:** escribir tus propias funciones reutilizables sobre pipelines de dplyr.
:::

La solución son las **llaves dobles**, `{{ }}`, que en inglés se llaman *embrace*
("abrazar"). Le dicen a `dplyr`: "no busques una columna con este nombre; mira qué
me pasaron a mí y usa **eso**".

Explicación: Uso de *tidy evaluation* para funciones personalizadas.



```{r c31-1}
library(dplyr)

# Función personalizada con tidy evaluation
mean_by_group <- function(data, group_var, value_var) {
  data %>%
    group_by({{ group_var }}) %>%
    summarise(mean_value = mean({{ value_var }}, na.rm = TRUE))
}
mean_by_group


df <- tibble(grupo = c("A", "A", "B", "B"), 
             valor = c(10, 20, 30, 40)) # los datos

mean_by_group(df, grupo, valor) # El uso de la función nueva
```

Otro ejemplo

```{r c31-2}
dfnew= tibble(especie = c("setosa", "setosa", "versicolor", "versicolor"),
              longitud_sepalo = c(5.1, 4.9, 7.0, 6.4))

mean_by_group(dfnew, especie, longitud_sepalo)
```


```{r c31-3}
mean_sd_by_group <- function(data, group_var, value_var) {
  data %>%
    group_by({{ group_var }}) %>%
    summarise(sd_value = sd({{ value_var }}, na.rm = TRUE),
              mean_value = mean({{ value_var }}, na.rm = TRUE))
}

mean_sd_by_group(dfnew, especie, longitud_sepalo)
```



### Componentes clave:

1. Definición de la función

```
mean_by_group <- function(data, group_var, value_var) { ... }
```

- data: El data frame o tibble que contiene los datos.
- group_var: La variable por la que se agruparán los datos (por ejemplo, categoría).
- value_var: La variable numérica de la que se calculará la media.



2. {{ }} (Curly-curly operator):

- Es parte del tidy evaluation en dplyr.
- Permite que los argumentos group_var y value_var se pasen como nombres de columna sin comillas.
- Sin esto, la función no podría interpretar correctamente los nombres de columna.


3. group_by({{ group_var }}):

- Agrupa el conjunto de datos por la variable indicada.
- Ejemplo: Si group_var = especie, agrupa por especie.


4. summarise(mean_value = mean({{ value_var }}, na.rm = TRUE)):

- Calcula la media de la columna indicada (value_var) dentro de cada grupo.
- na.rm = TRUE elimina valores faltantes (NA) para evitar errores.

### Nombrar la columna de salida: `:=`

Hay una limitación en la función de arriba: la columna nueva siempre se llama
`mean_value`, diga lo que diga el usuario. Para que el nombre dependa del
argumento hace falta `:=` (dos puntos e igual) en vez del `=` normal:

```{r c31-walrus, eval=FALSE}
promedio_con_nombre <- function(datos, grupo, valor, nombre = "media") {
  datos |> 
    group_by({{ grupo }}) |> 
    summarise({{ nombre }} := mean({{ valor }}, na.rm = TRUE))
}
```

::: {.consejo}
Regla corta para no perderse: **`{{ }}` a la derecha del igual, `:=` en lugar del
igual.** Todo lo que sea "una columna que me pasaron" va abrazado; el `:=` solo
hace falta cuando el **nombre** de la columna nueva también es un argumento.
:::

::: {.peligro}
Si olvidas `na.rm = TRUE`, funciones como `mean()` o `sd()` devuelven `NA` en cuanto la columna tiene un solo valor faltante, en vez de calcular el promedio.
:::


```{r c31-4}
datos=c(1, NA, 3:8, NA, 10:12)
mean(datos, na.rm=TRUE)

```


***


## 2. Modelado con tidymodels

Explicación: Flujo reproducible para regresión lineal.

En el capítulo de modelos se ajustaba un `lm()` de una sola línea. `tidymodels` es
otra manera de hacerlo, más larga, y conviene entender qué se gana a cambio.

::: {.funcion}
**Las tres piezas de `tidymodels`**: separar la preparación, el método y el ajuste.

- **La receta (`recipe()`):** describe **qué** se va a modelar y qué hay que hacerle a los datos antes (centrar, escalar, convertir categorías, imputar faltantes). Es una descripción, no un cálculo: no toca los datos hasta que se aplica.
- **El modelo (`linear_reg()`, `set_engine()`):** describe **con qué** método, separado del paquete concreto que lo calcula. El mismo modelo puede correr con `lm`, con `glmnet` o con `stan` cambiando una palabra.
- **El flujo (`workflow()`):** junta receta y modelo en un solo objeto, que es el que se ajusta con `fit()` y el que se guarda.
:::

¿Para qué tanta ceremonia si `lm()` cabía en una línea? Por tres razones, y todas
aparecen en cuanto el análisis crece:

1. **La preparación viaja con el modelo.** Si centraste una variable para ajustar,
   hay que centrarla igual al predecir. Con `lm()` eso lo tienes que recordar tú;
   con una receta, va incluido.
2. **Cambiar de método cuesta una palabra.** Pasar de regresión lineal a bosque
   aleatorio no obliga a reescribir el resto.
3. **Evita la fuga de información.** Al validar, la receta se aplica solo a la
   parte de entrenamiento, que es lo correcto y lo que casi nadie hace a mano.

::: {.consejo}
Para un modelo suelto de un artículo, `lm()` sigue siendo la respuesta correcta y
más clara. `tidymodels` se justifica cuando hay preparación de datos, varios
modelos que comparar, o validación cruzada de por medio.
:::

```{r c31-5, echo= FALSE, eval=FALSE}

library(tidymodels)
library(ggversa)  # Suponiendo que este paquete contiene el dataset

# Cargar datos
data(Lelto)


# Creamos la receta
receta <- recipe(T_Num ~ Inclinacion + DBH + Alt_m + Trail, data = Lelto)




# Definir modelo
modelo <- linear_reg() %>%
  set_engine("lm")


# Creamos el workflow
wf <- workflow() %>%
  add_recipe(receta) %>%
  add_model(modelo)



# Ajustamos el modelo
ajuste <- wf %>%
  fit(data = Lelto)



# Extraer el modelo ajustado
modelo_final <- extract_fit_parsnip(ajuste)

# Ver resumen del modelo
summary(modelo_final$fit)



```


```{r c31-6}

library(tidymodels)
data(mtcars)

# Convertir variables a factores
mtcars <- mtcars %>%
  mutate(cyl = factor(cyl),
         gear = factor(gear))


receta <- recipe(mpg ~ wt + hp+ cyl + gear, data = mtcars)
modelo <- linear_reg() %>%
          set_engine("lm")

workflow() %>%
  add_recipe(receta) %>%
  add_model(modelo) %>%
  fit(data = mtcars)
```


Ver los resultados del modelo y hacer predicciones.



```{r c31-7}

# Ajustar el modelo
ajuste <- workflow() %>%
  add_recipe(receta) %>%
  add_model(modelo) %>%
  fit(data = mtcars)


# Extraer el modelo ajustado
modelo_ajustado <- ajuste %>% extract_fit_parsnip()


# Ver coeficientes

modelo_ajustado %>% tidy()      # Coeficientes en formato tibble
modelo_ajustado %>% glance()    # Métricas globales (R², AIC, etc.)
summary(modelo_ajustado$fit)    # Resumen clásico del modelo lm


# Predicciones y métricas
predicciones <- predict(modelo_ajustado, mtcars)

bind_cols(mtcars, predicciones) %>%
  metrics(truth = mpg, estimate = .pred)

```

- extract_fit_parsnip() obtiene el modelo ajustado.
- tidy() muestra coeficientes y errores estándar.
- metrics() calcula métricas como RMSE, R², MAE.

::: {.funcion}
**`broom`**: convertir la salida de un modelo en tablas ordenadas.

- **`tidy(modelo)`:** una fila por **coeficiente**, con estimado, error estándar, estadístico y valor p.
- **`glance(modelo)`:** una sola fila con las métricas del **modelo entero**: $R^2$, AIC, sigma, número de observaciones.
- **`augment(modelo, datos)`:** los datos originales más las predicciones y los residuales, que es lo que hacía `add_predictions()` y `add_residuals()` del capítulo de modelos.
:::

Esto es lo que cierra el círculo con los capítulos anteriores: `summary()` imprime
un texto bonito que **no se puede usar**, y `tidy()` y `glance()` devuelven
**tibbles**, que sí se pueden filtrar, unir, graficar y guardar. Es la misma
lección del Ejercicio 2 del capítulo de funciones: devuelve una tabla, no un
adorno.

::: {.advertencia}
`metrics()` calculado sobre **los mismos datos con los que se ajustó** siempre sale
demasiado optimista: el modelo ya vio esas observaciones. Para saber de verdad qué
tan bien predice hace falta separar los datos en entrenamiento y prueba, con
`initial_split()`. En el ejemplo de arriba no se hace, y por eso las métricas hay
que leerlas como descripción del ajuste, no como capacidad de predicción.
:::





***

## 3. Visualización avanzada con ggplot2

Explicación: Facetas y escalas personalizadas.

```{r c31-8}
library(ggplot2)

ggplot(mtcars, aes(x = wt, y = mpg)) +
  geom_point() +
  facet_wrap(~ cyl) +
  scale_y_log10() +
  theme_minimal()
```

***


## 4. Datos anidados y listas con purrr

Explicación: Ajustar modelos por grupo y extraer coeficientes.

Esta sección es la continuación directa del capítulo de iteración, con una idea
nueva: una columna de un tibble puede contener **cosas que no son números**. Puede
contener tablas enteras, o modelos.

::: {.funcion}
**`nest()` y `unnest()`** (tidyr): meter tablas dentro de una tabla.

- **`group_by(g) |> nest()`:** deja una fila por grupo y una columna `data` donde cada celda es **el tibble completo de ese grupo**.
- **Con `mutate()` y `map()`** se le puede añadir una columna `modelo`, donde cada celda es un objeto `lm`, y otra con sus coeficientes.
- **`unnest(columna)`:** deshace el anidamiento y devuelve una tabla plana.
:::

La ventaja sobre el `split()` del capítulo de iteración es que **todo se queda en
una sola tabla**: los datos, el modelo y los resultados de cada grupo viajan juntos
en la misma fila, y no hay que ir emparejando listas por su nombre.

::: {.consejo}
El patrón completo, que vale la pena aprenderse de memoria porque resuelve una
enorme cantidad de análisis reales:

```{r c31-patron, eval=FALSE}
datos |> 
  group_by(grupo) |> 
  nest() |> 
  mutate(
    modelo   = purrr::map(data, \(d) lm(y ~ x, data = d)),
    resumen  = purrr::map(modelo, broom::glance),
    coefs    = purrr::map(modelo, broom::tidy)
  ) |> 
  unnest(resumen)
```
:::

```{r c31-9}
library(tidyr)
library(purrr)
library(broom)

nested <- mtcars %>%
  group_by(cyl) %>%
  nest()

nested <- nested %>%
  mutate(modelo = purrr::map(data, ~ lm(mpg ~ wt, data = .x)),
         coeficientes = purrr::map(modelo, tidy))

nested$data
nested$modelo
nested$coeficientes
```


La alternativa es hacer cada factor individualmente

- Hacemos un modelo lm(mpg ~ wt) para cada subconjunto de datos agrupados por cyl == 6

```{r c31-10}
modelo_cyl6 <- lm(mpg ~ wt, data = filter(mtcars, cyl == 6))

summary(modelo_cyl6)
```


***




***

## Ejercicios del capítulo

::: {.nota}
**Sobre los ejercicios de este capítulo.** Cada ejercicio se entrega con tres
cosas: el **script**, el **resultado** (que el bloque corra) y una **explicación en
palabras**. Los ejercicios usan `millas` y `paises` del paquete `datos`, no
`mtcars` ni los tibbles pequeños del capítulo. La hoja completa para entregar está
en `Ejercicios/Ejercicios_Capitulo_31_avanzado.Rmd`.
:::

### Ejercicio 1. El problema, antes de la solución

::: {.ejercicio}
Escribe la función `promedio_por(datos, grupo, valor)` **sin** las llaves dobles,
tal como saldría de lo aprendido en el capítulo de funciones, y llámala con
`millas`, `clase` y `autopista`. Ponla en un bloque con `error=TRUE`.

**Verificación:** tiene que dar `object 'clase' not found`.

**En palabras:** la columna `clase` **sí** existe en `millas`. Explica entonces
dónde la fue a buscar R y por qué no la encontró.
:::

```{r c31-ej1, eval=FALSE}
# Escribe tu código aquí
```

### Ejercicio 2. Las llaves dobles

::: {.ejercicio}
Arregla la función anterior con `{{ }}`. Pruébala con `millas` (por `clase`, el
promedio de `autopista`) y después con `paises` (por `continente`, el promedio de
`esperanza_de_vida`).

**Verificación:** la primera llamada devuelve 7 filas y la segunda 5. La **misma**
función sirve para las dos tablas sin cambiar nada.

**En palabras:** ¿por qué `datos` no necesita llaves dobles y `grupo` sí? Fíjate en
qué tipo de cosa es cada argumento.
:::

```{r c31-ej2, eval=FALSE}
# Escribe tu código aquí
```

### Ejercicio 3. El nombre de la columna de salida

::: {.ejercicio}
Añádele a tu función un cuarto argumento, `nombre`, que decida cómo se llama la
columna del resultado. Usa `:=`.

**Verificación:** con `nombre = "consumo_medio"`, la tabla que sale tiene que tener
una columna llamada exactamente así. Compruébalo con `names()`.

**En palabras:** prueba primero con `=` normal en vez de `:=` y copia el error.
¿Qué intentaba hacer R con ese `=`?
:::

```{r c31-ej3, eval=FALSE}
# Escribe tu código aquí
```

### Ejercicio 4. Una tabla dentro de una tabla

::: {.ejercicio}
Con `millas`, agrupa por `clase` y usa `nest()`. Mira el resultado, y después mira
el contenido de una sola celda de la columna `data`.

**Verificación:** la tabla anidada tiene **7 filas** y **2 columnas**. La celda de
`data` de la clase `suv` contiene un tibble de **62 filas**.

**En palabras:** ¿cuántas filas tiene la tabla anidada y cuántas tenía `millas`?
¿Dónde se fueron las demás? Explica qué es una "columna lista".
:::

```{r c31-ej4, eval=FALSE}
# Escribe tu código aquí
```

### Ejercicio 5. Un modelo por grupo, todo en una tabla

::: {.ejercicio}
Sobre la tabla anidada, añade con `mutate()` y `map()` una columna con el modelo
`lm(autopista ~ cilindrada)` de cada clase, y otra con `broom::glance()` de cada
modelo. Después haz `unnest()` de esa última y ordena por $R^2$.

**Verificación:** la tabla final tiene 7 filas y una columna `r.squared`.

**En palabras:** compara esto con lo que hiciste en el capítulo de iteración con
`split()` y `map()`. ¿Qué ventaja tiene tener los datos, el modelo y las métricas
en la misma fila?
:::

```{r c31-ej5, eval=FALSE}
# Escribe tu código aquí
```

### Ejercicio 6. `tidy()`, `glance()` y `augment()`

::: {.ejercicio}
Ajusta `lm(autopista ~ cilindrada + clase, data = millas)` y aplícale las tres
funciones de `broom`. Compara cada salida con la de `summary()`.

**Verificación:** `tidy()` devuelve una fila por coeficiente, `glance()` devuelve
**una sola** fila, y `augment()` devuelve 234 filas.

**En palabras:** `summary()` enseña la misma información. ¿Por qué preferir
`broom`? Contesta con algo que puedas **hacer** con la salida de `tidy()` y no con
la de `summary()`.
:::

```{r c31-ej6, eval=FALSE}
# Escribe tu código aquí
```

### Ejercicio 7 (BONO). Un flujo de tidymodels

::: {.ejercicio}
Monta con `tidymodels` el mismo modelo del ejercicio anterior: una receta, un
modelo `linear_reg()` con motor `lm`, y un `workflow()`. Ajústalo y saca los
coeficientes con `extract_fit_parsnip()` y `tidy()`.

**Verificación:** los coeficientes tienen que ser **idénticos** a los del `lm()`
del Ejercicio 6.

**En palabras:** si dan exactamente lo mismo y ocupa cinco veces más código, ¿en
qué situación vale la pena `tidymodels`? Da un ejemplo concreto de tu propio
trabajo.
:::

```{r c31-ej7, eval=FALSE}
# Escribe tu código aquí
```
