# Temas Avanzados en Data Science con Tidyverse

## Introducción
Este documento presenta temas avanzados en el ecosistema **tidyverse** con ejemplos prácticos en R.

### 1. Manipulación avanzada con dplyr

Explicación: Uso de *tidy evaluation* para funciones personalizadas.



```{r c31-1}
library(dplyr)

# Función personalizada con tidy evaluation
mean_by_group <- function(data, group_var, value_var) {
  data %>%
    group_by({{ group_var }}) %>%
    summarise(mean_value = mean({{ value_var }}, na.rm = TRUE))
}
mean_by_group


df <- tibble(grupo = c("A", "A", "B", "B"), 
             valor = c(10, 20, 30, 40)) # los datos

mean_by_group(df, grupo, valor) # El uso de la función nueva
```

Otro ejemplo

```{r c31-2}
dfnew= tibble(especie = c("setosa", "setosa", "versicolor", "versicolor"),
              longitud_sepalo = c(5.1, 4.9, 7.0, 6.4))

mean_by_group(dfnew, especie, longitud_sepalo)
```


```{r c31-3}
mean_sd_by_group <- function(data, group_var, value_var) {
  data %>%
    group_by({{ group_var }}) %>%
    summarise(sd_value = sd({{ value_var }}, na.rm = TRUE),
              mean_value = mean({{ value_var }}, na.rm = TRUE))
}

mean_sd_by_group(dfnew, especie, longitud_sepalo)
```



### Componentes clave:

1. Definición de la función

mean_by_group <- function(data, group_var, value_var) { ... }

- data: El data frame o tibble que contiene los datos.
- group_var: La variable por la que se agruparán los datos (por ejemplo, categoría).
- value_var: La variable numérica de la que se calculará la media.



2. {{ }} (Curly-curly operator):

- Es parte del tidy evaluation en dplyr.
- Permite que los argumentos group_var y value_var se pasen como nombres de columna sin comillas.
- Sin esto, la función no podría interpretar correctamente los nombres de columna.


3. group_by({{ group_var }}):

- Agrupa el conjunto de datos por la variable indicada.
- Ejemplo: Si group_var = especie, agrupa por especie.


4. summarise(mean_value = mean({{ value_var }}, na.rm = TRUE)):

- Calcula la media de la columna indicada (value_var) dentro de cada grupo.
- na.rm = TRUE elimina valores faltantes (NA) para evitar errores.

::: {.peligro}
Si olvidas `na.rm = TRUE`, funciones como `mean()` o `sd()` devuelven `NA` en cuanto la columna tiene un solo valor faltante, en vez de calcular el promedio.
:::


```{r c31-4}
datos=c(1, NA, 3:8, NA, 10:12)
mean(datos, na.rm=TRUE)

```


***


## 2. Modelado con tidymodels
Explicación: Flujo reproducible para regresión lineal.

```{r c31-5, echo= FALSE, eval=FALSE}

library(tidymodels)
library(ggversa)  # Suponiendo que este paquete contiene el dataset

# Cargar datos
data(Lelto)


# Creamos la receta
receta <- recipe(T_Num ~ Inclinacion + DBH + Alt_m + Trail, data = Lelto)




# Definir modelo
modelo <- linear_reg() %>%
  set_engine("lm")


# Creamos el workflow
wf <- workflow() %>%
  add_recipe(receta) %>%
  add_model(modelo)



# Ajustamos el modelo
ajuste <- wf %>%
  fit(data = Lelto)



# Extraer el modelo ajustado
modelo_final <- extract_fit_parsnip(ajuste)

# Ver resumen del modelo
summary(modelo_final$fit)



```


```{r c31-6}

library(tidymodels)
data(mtcars)

# Convertir variables a factores
mtcars <- mtcars %>%
  mutate(cyl = factor(cyl),
         gear = factor(gear))


receta <- recipe(mpg ~ wt + hp+ cyl + gear, data = mtcars)
modelo <- linear_reg() %>%
          set_engine("lm")

workflow() %>%
  add_recipe(receta) %>%
  add_model(modelo) %>%
  fit(data = mtcars)
```


Ver los resultados del modelo y hacer predicciones.



```{r c31-7}

# Ajustar el modelo
ajuste <- workflow() %>%
  add_recipe(receta) %>%
  add_model(modelo) %>%
  fit(data = mtcars)


# Extraer el modelo ajustado
modelo_ajustado <- ajuste %>% extract_fit_parsnip()


# Ver coeficientes

modelo_ajustado %>% tidy()      # Coeficientes en formato tibble
modelo_ajustado %>% glance()    # Métricas globales (R², AIC, etc.)
summary(modelo_ajustado$fit)    # Resumen clásico del modelo lm


# Predicciones y métricas
predicciones <- predict(modelo_ajustado, mtcars)

bind_cols(mtcars, predicciones) %>%
  metrics(truth = mpg, estimate = .pred)

```

- extract_fit_parsnip() obtiene el modelo ajustado.
- tidy() muestra coeficientes y errores estándar.
- metrics() calcula métricas como RMSE, R², MAE.





***

## 3. Visualización avanzada con ggplot2

Explicación: Facetas y escalas personalizadas.

```{r c31-8}
library(ggplot2)

ggplot(mtcars, aes(x = wt, y = mpg)) +
  geom_point() +
  facet_wrap(~ cyl) +
  scale_y_log10() +
  theme_minimal()
```

***


## 4. Datos anidados y listas con purrr
Explicación: Ajustar modelos por grupo y extraer coeficientes.

```{r c31-9}
library(tidyr)
library(purrr)
library(broom)

nested <- mtcars %>%
  group_by(cyl) %>%
  nest()

nested <- nested %>%
  mutate(modelo = purrr::map(data, ~ lm(mpg ~ wt, data = .x)),
         coeficientes = purrr::map(modelo, tidy))

nested$data
nested$modelo
nested$coeficientes
```


La alternativa es hacer cada factor individualmente

- Hacemos un modelo lm(mpg ~ wt) para cada subconjunto de datos agrupados por cyl == 6

```{r c31-10}
modelo_cyl6 <- lm(mpg ~ wt, data = filter(mtcars, cyl == 6))

summary(modelo_cyl6)
```


***



