---
title: "Alice in Wonderland"
author: "RLTremblay"
date: "2025-11-13"
output:
  pdf_document: default
  html_document: default
---

```{r setup, include=FALSE}
knitr::opts_chunk$set(echo = TRUE)
```

***

```{r, echo=FALSE}
library(readr)
library(stringr)

#Alice <- read_lines("Datos/alice_original_full.txt")


#url <- "https://www.gutenberg.org/files/11/11-0.txt"
#download.file(url, destfile = "Datos/alice_original.txt", mode = "wb")


Alice <- read_lines("Datos/alice_original.txt")

head(Alice, n=10)

tail(Alice, n=10)
```


### Cuantas oraciones tiene el text de Alice?

```{r, echo=FALSE}
length(Alice)
```


### Cuantas palabras tiene el texto de Alice?

```{r, echo=FALSE}
Alice_palabras <- str_split(Alice, " ")
Alice_palabras_vector <- unlist(Alice_palabras)
head(Alice_palabras_vector) # obervar las primeras palabras
length(Alice_palabras_vector) # cuantas palabras hay en total
```



### Convertir todo a minusculas

```{r, echo=FALSE}
Alice_palabras_vector_lower <- str_to_lower(Alice_palabras_vector)
```


Determinar cuantas veces aparece la palabra "alice" en el texto

```{r, echo=FALSE}
sum(str_detect(Alice_palabras_vector_lower, "alice"))
```



###  ¿Cuántas palabras tienen más de 10 letras?

```{r, echo=FALSE}
sum(str_length(Alice_palabras_vector_lower) > 10)
```

### Remover todos las puntuaciones en el texto, usando "[[:punct:]]"

```{r, echo=FALSE}
Alice_palabras_vector_limpio <- str_replace_all(Alice_palabras_vector_lower, "[[:punct:]]", "")

head(Alice_palabras_vector_limpio)


```


### Haz una lista de las 20 palabras más comunes en el texto de Alice

```{r, echo=FALSE}
table(Alice_palabras_vector_limpio) %>%
  sort(decreasing = TRUE) %>%
  head(20)
```


Remover los espacios vacios

```{r, echo=FALSE}
Alice_palabras_vector_limpio <- Alice_palabras_vector_limpio[Alice_palabras_vector_limpio != ""]


```

Haga una lista de las 20 palabras más comunes en el texto de Alice sin los espacios vacios, para averguar que removiste los espcios vacios

```{r, echo=FALSE}
table(Alice_palabras_vector_limpio) %>%
  sort(decreasing = TRUE) %>%
  head(20)
```



Ahora remueve todos ,los stopwords en ingles del texto de Alice usando la libreria stopwords
```{r, echo=FALSE}
library(stopwords)

stop_words <- stopwords::stopwords("en") # obtener las palabras vacías en español

Alice_palabras_vector_limpio2 <- Alice_palabras_vector_limpio[!str_detect(Alice_palabras_vector_limpio, 
                                  str_c("^", stop_words, "$", collapse = "|"))]
```



Ahora enseñe las 20 palabras más comunes en el texto de Alice sin los stopwords

```{r, echo=FALSE}
table(Alice_palabras_vector_limpio2) %>%
  sort(decreasing = TRUE) %>%
  head(20)
```


Using the following list of main characters in the book, count how many times each character is mentioned in the text of Alice in Wonderland

 - Alice
 - White Rabbit
 - Mad Hatter
 - Hatter
 - Queen of Hearts
 - Queen
 - Cheshire Cat
 - March Hare
 - Caterpillar
 - Dormouse
 - King of Hearts
 - Gryphon
 - Mock Turtle
 - Dodo
 - Bill the Lizard
 - Knave of Hearts
 
```{r}
characters <- c("Alice", "White Rabbit", "Rabbit", "Mad Hatter", "Hatter", "Queen of Hearts", "Queen",
                "Cheshire Cat","Cat", "March Hare", "Caterpillar", "Dormouse", 
                "King of Hearts", "King", "Gryphon", "Mock Turtle", "Dodo",  "Knave of Hearts")


```


```{r, echo=FALSE}
counts <- sapply(characters, function(name) {
  str_count(tolower(paste(Alice, collapse = " ")), tolower(name))
})

names(counts) <- characters
print(counts)
```
 



