# Funciones

El tema proviene de los siguientes sitios.

English: <https://r4ds.had.co.nz/functions.html>

Español: <https://es.r4ds.hadley.nz/funciones.html>

***

Fecha de la última revisión
```{r FUN0, echo=FALSE}
knitr::opts_chunk$set(echo = TRUE, warning = FALSE, message = FALSE)
Sys.Date()
```

## Temas:

  - ¿Cuándo escribir una función?
  - La anatomía de una función: nombre, argumentos y cuerpo
  - Ejecución condicional: `if` y `else`
  - Argumentos y valores por defecto
  - Valores de retorno
  - Un vistazo a los vectores

> En el capítulo de *tidyverse avanzado* verás funciones más sofisticadas que
> usan *tidy evaluation* (el operador `{{ }}`). Aquí construimos la base.

***

## ¿Cuándo escribir una función?

Una **función** te permite darle un nombre a un bloque de código para poder
reutilizarlo. La regla práctica es: **si copiaste y pegaste el mismo código más
de dos veces, escribe una función**. Copiar y pegar es una de las fuentes de
errores más comunes, porque es fácil olvidar cambiar el nombre de una variable en
una de las copias.

Observa este código que reescala tres columnas para que queden entre 0 y 1:

```{r FUN1}
df <- data.frame(
  a = c(2, 5, 8, 1),
  b = c(10, 20, 30, 40),
  c = c(-5, 0, 5, 10)
)

df$a <- (df$a - min(df$a)) / (max(df$a) - min(df$a))
df$b <- (df$b - min(df$b)) / (max(df$b) - min(df$b))
df$c <- (df$c - min(df$c)) / (max(df$c) - min(df$c))
df
```

¿Notaste el patrón repetido? Eso es una señal clara de que conviene una función.

***

## La anatomía de una función

Toda función tiene tres partes:

1. Un **nombre** (aquí, `reescalar01`).
2. Los **argumentos** que van dentro de `function( )` (aquí, `x`).
3. El **cuerpo**, el código dentro de las llaves `{ }`.

```{r FUN2}
reescalar01 <- function(x) {
  rango <- range(x, na.rm = TRUE)
  (x - rango[1]) / (rango[2] - rango[1])
}

# Probar la función con un ejemplo cuya respuesta ya conocemos
reescalar01(c(0, 5, 10))
```

Ahora el código repetido se reduce a esto, mucho más fácil de leer y de corregir:

```{r FUN3}
df <- data.frame(
  a = c(2, 5, 8, 1),
  b = c(10, 20, 30, 40),
  c = c(-5, 0, 5, 10)
)

df$a <- reescalar01(df$a)
df$b <- reescalar01(df$b)
df$c <- reescalar01(df$c)
df
```

Una función siempre se debe **probar con valores cuya respuesta ya conoces** antes
de confiar en ella.

***

## Ejecución condicional: `if` y `else`

Dentro de una función puedes tomar decisiones con `if` y `else`.

```{r FUN4}
signo <- function(x) {
  if (x > 0) {
    "positivo"
  } else if (x < 0) {
    "negativo"
  } else {
    "cero"
  }
}

signo(7)
signo(-3)
signo(0)
```

***

## Argumentos y valores por defecto

Los argumentos pueden tener un **valor por defecto**, que se usa cuando quien
llama la función no especifica ese argumento.

```{r FUN5}
# Calcular la media recortada; por defecto recorta un 10%
media_recortada <- function(x, recorte = 0.1) {
  mean(x, trim = recorte, na.rm = TRUE)
}

valores <- c(1, 2, 3, 4, 5, 100)  # el 100 es un valor atípico
media_recortada(valores)              # usa recorte = 0.1
media_recortada(valores, recorte = 0.2)
mean(valores)                          # comparación: la media normal
```

***

## Valores de retorno

Una función en R devuelve el valor de la **última línea** de su cuerpo. También
puedes usar `return()` para devolver un valor antes del final, por ejemplo para
salir temprano en un caso especial.

```{r FUN6}
coef_variacion <- function(x) {
  if (mean(x, na.rm = TRUE) == 0) {
    return(NA)   # evitar división por cero
  }
  sd(x, na.rm = TRUE) / mean(x, na.rm = TRUE)
}

coef_variacion(c(2, 4, 4, 4, 5, 5, 7, 9))
coef_variacion(c(-5, 0, 5))   # la media es 0 -> NA
```

***

## Un vistazo a los vectores

Las funciones trabajan sobre **vectores**. Conocer los tipos básicos de vectores
atómicos explica muchos "comportamientos raros" de R.

```{r FUN7}
lgl <- c(TRUE, FALSE, NA)       # lógico
int <- c(1L, 5L, 10L)           # entero
dbl <- c(1.5, 2.7, 3.14)        # doble (números reales)
chr <- c("a", "b", "c")         # cadena de caracteres

typeof(lgl)
typeof(int)
typeof(dbl)
typeof(chr)
```

**Coerción:** cuando mezclas tipos, R convierte todo al tipo "más flexible".

```{r FUN8}
c(1, 2, "tres")     # todo se convierte en texto
c(TRUE, 1L, 2.5)    # lógico -> entero -> doble
```

**Valores faltantes (`NA`):** casi cualquier operación con `NA` da `NA`. Por eso
muchas funciones tienen el argumento `na.rm = TRUE`.

```{r FUN9}
x <- c(1, 2, NA, 4)
mean(x)                # NA
mean(x, na.rm = TRUE)  # 2.333...
is.na(x)               # ¿cuáles son NA?
```

***

1.  **Ejercicios**:

Hacer los ejercicios en la sección 19.2 del libro en español.

***

2.  **Ejercicios**:

Escribe una función `fahrenheit_a_celsius()` que reciba una temperatura en grados
Fahrenheit y devuelva grados Celsius. La fórmula es $C = (F - 32) \times 5/9$.
Pruébala con `32` (debe dar 0) y con `212` (debe dar 100).

***

3.  **Ejercicios**:

Hacer los ejercicios en la sección 19.4 del libro en español.
