# Funciones

El tema proviene de los siguientes sitios.

English: <https://r4ds.had.co.nz/functions.html>

Español: <https://es.r4ds.hadley.nz/funciones.html>

***

Fecha de la última revisión
```{r c32-1, echo=FALSE}
knitr::opts_chunk$set(echo = TRUE, warning = FALSE, message = FALSE)
Sys.Date()
```

## Temas:

  - ¿Cuándo escribir una función?
  - La anatomía de una función: nombre, argumentos y cuerpo
  - Cómo se le pone nombre a una función
  - Ejecución condicional: `if` y `else`
  - Argumentos y valores por defecto
  - Comprobar los argumentos con `stopifnot()`
  - Los puntos suspensivos `...`
  - Valores de retorno
  - Lo que pasa dentro se queda dentro: el ámbito
  - Un vistazo a los vectores

::: {.nota}
En el capítulo de *tidyverse avanzado* verás funciones más sofisticadas que usan *tidy evaluation* (el operador `{{ }}`). Aquí construimos la base.
:::

***

## ¿Cuándo escribir una función?

Una **función** te permite darle un nombre a un bloque de código para poder
reutilizarlo. La regla práctica es: **si copiaste y pegaste el mismo código más
de dos veces, escribe una función**. Copiar y pegar es una de las fuentes de
errores más comunes, porque es fácil olvidar cambiar el nombre de una variable en
una de las copias.

::: {.consejo}
Regla de tres: si copias y pegas el mismo bloque de código más de dos veces, conviértelo en una función. Así reduces errores y solo corriges el código en un lugar.
:::

Observa este código que reescala tres columnas para que queden entre 0 y 1:

```{r c32-2}
df <- data.frame(
  a = c(2, 5, 8, 1),
  b = c(10, 20, 30, 40),
  c = c(-5, 0, 5, 10)
)

df$a <- (df$a - min(df$a)) / (max(df$a) - min(df$a))
df$b <- (df$b - min(df$b)) / (max(df$b) - min(df$b))
df$c <- (df$c - min(df$c)) / (max(df$c) - min(df$c))
df
```

¿Notaste el patrón repetido? Eso es una señal clara de que conviene una función.

***

## La anatomía de una función

::: {.historia}
**R** es un lenguaje de *programación funcional*: las funciones son "ciudadanos de primera clase" (se pueden guardar en variables y pasar a otras funciones). Heredó esta filosofía del lenguaje **S** y de **Scheme**, que inspiraron a sus creadores.
:::

::: {.funcion}
**`function(argumentos) { cuerpo }`**: crear tu propia función.

- **Estructura:** `nombre <- function(x) { ... }`; se llama luego con `nombre(valor)`.
- **Argumentos:** pueden tener valores por defecto (`function(x, recorte = 0.1)`).
- **Retorno:** devuelve el último valor evaluado, o el que indiques con `return()`.
:::

Toda función tiene tres partes:

1. Un **nombre** (aquí, `reescalar01`).
2. Los **argumentos** que van dentro de `function( )` (aquí, `x`).
3. El **cuerpo**, el código dentro de las llaves `{ }`.

```{r c32-3}
reescalar01 <- function(x) {
  rango <- range(x, na.rm = TRUE)
  (x - rango[1]) / (rango[2] - rango[1])
}

# Probar la función con un ejemplo cuya respuesta ya conocemos
reescalar01(c(0, 5, 10))
```

Ahora el código repetido se reduce a esto, mucho más fácil de leer y de corregir:

### Cómo se le pone nombre a una función

El nombre de una función es parte del código, no una etiqueta: se va a leer
muchas más veces de las que se escribe. Tres reglas resuelven casi todo:

1. **Un verbo, o algo que describa lo que devuelve.** Las funciones **hacen**
   cosas: `reescalar01()`, `contar_especies()`, `calcular_tasa()`. Los sustantivos
   se reservan para los objetos.
2. **En minúsculas y con guion bajo** (`snake_case`), como el resto del tidyverse:
   `media_recortada`, no `MediaRecortada` ni `media.recortada`. El punto tiene otro
   significado en R y conviene no usarlo.
3. **Nunca uses un nombre que R ya usa.** Si defines tu propia `mean()`, `sum()`,
   `c()`, `data()` o `t()`, R usará la tuya a partir de ese momento y el resto del
   análisis se romperá de maneras difíciles de rastrear.

::: {.consejo}
Para saber si un nombre está ocupado, escríbelo en la consola y presiona *Tab*, o
prueba `exists("mi_nombre")`. Si devuelve `TRUE`, busca otro. Es el mismo problema
del `object of type 'closure'` del capítulo de errores comunes, visto desde el
otro lado.
:::

```{r c32-4}
df <- data.frame(
  a = c(2, 5, 8, 1),
  b = c(10, 20, 30, 40),
  c = c(-5, 0, 5, 10)
)

df$a <- reescalar01(df$a)
df$b <- reescalar01(df$b)
df$c <- reescalar01(df$c)
df
```

Una función siempre se debe **probar con valores cuya respuesta ya conoces** antes
de confiar en ella.

***

## Ejecución condicional: `if` y `else`

Dentro de una función puedes tomar decisiones con `if` y `else`.

```{r c32-5}
signo <- function(x) {
  if (x > 0) {
    "positivo"
  } else if (x < 0) {
    "negativo"
  } else {
    "cero"
  }
}

signo(7)
signo(-3)
signo(0)
```

***

## Argumentos y valores por defecto

Los argumentos pueden tener un **valor por defecto**, que se usa cuando quien
llama la función no especifica ese argumento.

```{r c32-6}
# Calcular la media recortada; por defecto recorta un 10%
media_recortada <- function(x, recorte = 0.1) {
  mean(x, trim = recorte, na.rm = TRUE)
}

valores <- c(1, 2, 3, 4, 5, 100)  # el 100 es un valor atípico
media_recortada(valores)              # usa recorte = 0.1
media_recortada(valores, recorte = 0.2)
mean(valores)                          # comparación: la media normal
```

***

## Comprobar los argumentos

Una función escrita por ti la va a usar alguien que no la escribió, y ese alguien
casi siempre eres tú dentro de seis meses. Conviene que falle **rápido y claro**
cuando le pasan algo que no esperaba, en vez de devolver un resultado raro.

::: {.funcion}
**`stopifnot()`**: comprobar que los argumentos son lo que deben ser.

- **`stopifnot(is.numeric(x))`:** si la condición no se cumple, detiene la función con un mensaje que nombra la condición que falló.
- **Varias a la vez:** `stopifnot(is.numeric(x), length(x) > 0)`.
- **Con mensaje propio:** `stopifnot("x tiene que ser numérico" = is.numeric(x))`.
:::

```{r c32-stopifnot, error=TRUE}
reescalar_seguro <- function(x) {
  stopifnot("x tiene que ser numérico" = is.numeric(x),
            "x no puede estar vacío"   = length(x) > 0)
  rango <- range(x, na.rm = TRUE)
  (x - rango[1]) / (rango[2] - rango[1])
}

reescalar_seguro(c(0, 5, 10))
reescalar_seguro(c("a", "b"))
```

::: {.consejo}
No hace falta comprobarlo todo. Comprueba lo que, si viene mal, produciría un
resultado **equivocado en silencio**. Si viniera mal y diera un error claro por su
cuenta, el `stopifnot()` sobra.
:::

***

## Los puntos suspensivos `...`

`...` significa "cualquier otro argumento que me pasen, se lo entrego tal cual a
la función de adentro". Es lo que permite que tu función acepte los argumentos de
otra sin tener que copiarlos todos.

```{r c32-dots}
promedio_limpio <- function(x, ...) {
  mean(x, na.rm = TRUE, ...)
}

valores <- c(1, 2, 3, 4, 5, 100, NA)
promedio_limpio(valores)
promedio_limpio(valores, trim = 0.2)   # trim viaja hasta mean()
```

::: {.advertencia}
`...` tiene un precio: si escribes mal el nombre de un argumento, **no hay
error**. `promedio_limpio(valores, trimm = 0.2)` se traga el `trimm` sin decir
nada y devuelve el promedio sin recortar. Es cómodo y silencioso, en el mal
sentido.
:::

***

## Valores de retorno

Una función en R devuelve el valor de la **última línea** de su cuerpo. También
puedes usar `return()` para devolver un valor antes del final, por ejemplo para
salir temprano en un caso especial.

```{r c32-7}
coef_variacion <- function(x) {
  if (mean(x, na.rm = TRUE) == 0) {
    return(NA)   # evitar división por cero
  }
  sd(x, na.rm = TRUE) / mean(x, na.rm = TRUE)
}

coef_variacion(c(2, 4, 4, 4, 5, 5, 7, 9))
coef_variacion(c(-5, 0, 5))   # la media es 0 -> NA
```

***

## Lo que pasa dentro se queda dentro

Las variables que creas dentro de una función viven **solo dentro de ella**.
Cuando la función termina, desaparecen, y nada de lo que pasó ahí dentro afecta a
tu sesión.

```{r c32-ambito}
rango <- "yo vivo fuera"

reescalar01(c(0, 5, 10))   # por dentro crea su propio 'rango'

rango                      # el de afuera no se tocó
```

Eso es una ventaja, no una limitación: significa que puedes usar una función
escrita por otra persona sin miedo a que te pise tus objetos. Y significa también
que una función **solo se comunica por dos puertas**: los argumentos que entran y
el valor que devuelve.

::: {.advertencia}
Al revés no es simétrico: una función **sí** puede **leer** los objetos de fuera
si no los encuentra dentro. Eso hace que una función pueda parecer que funciona
en tu sesión y fallar en la de otra persona, porque dependía en secreto de un
objeto que tú tenías creado. La regla: **todo lo que la función necesite tiene
que entrar por un argumento.**
:::

***

## Un vistazo a los vectores

Las funciones trabajan sobre **vectores**. Conocer los tipos básicos de vectores
atómicos explica muchos "comportamientos raros" de R.

```{r c32-8}
lgl <- c(TRUE, FALSE, NA)       # lógico
int <- c(1L, 5L, 10L)           # entero
dbl <- c(1.5, 2.7, 3.14)        # doble (números reales)
chr <- c("a", "b", "c")         # cadena de caracteres

typeof(lgl)
typeof(int)
typeof(dbl)
typeof(chr)
```

**Coerción:** cuando mezclas tipos, R convierte todo al tipo "más flexible".

```{r c32-9}
c(1, 2, "tres")     # todo se convierte en texto
c(TRUE, 1L, 2.5)    # lógico -> entero -> doble
```

**Valores faltantes (`NA`):** casi cualquier operación con `NA` da `NA`. Por eso
muchas funciones tienen el argumento `na.rm = TRUE`.

::: {.peligro}
Si olvidas `na.rm = TRUE`, basta con un solo `NA` en los datos para que `mean()`, `sd()` y muchas otras funciones devuelvan `NA` sin avisarte. Encontrarás más errores frecuentes y cómo resolverlos en el capítulo *Errores comunes* (\@ref(errores)).
:::

```{r c32-10}
x <- c(1, 2, NA, 4)
mean(x)                # NA
mean(x, na.rm = TRUE)  # 2.333...
is.na(x)               # ¿cuáles son NA?
```

***

## ¿Cuándo **no** escribir una función?

La regla de tres es buena, pero tiene excepciones. No conviene envolver en una
función:

- **una sola línea que ya se lee bien**. `function(x) mean(x)` no aporta nada;
- **algo que ya existe**. Antes de escribirla, busca: casi siempre alguien la
  escribió antes y mejor;
- **un cálculo que solo vas a hacer una vez**, aunque sea largo. Una función que
  se usa una sola vez añade un nivel de indirección sin ahorrar nada;
- **un paso de una cadena de `dplyr`**. Para eso están `mutate()` y
  `summarise()`, que ya trabajan sobre columnas enteras.

***

## Ejercicios del libro R4DS

Hacer los ejercicios de las secciones 19.2 y 19.4 del libro en español.

***

## Ejercicios del capítulo

::: {.nota}
**Sobre los ejercicios de este capítulo.** Cada ejercicio se entrega con tres
cosas: la **función**, una **prueba** con valores cuya respuesta ya conoces, y una
**explicación en palabras**. La prueba no es opcional: una función sin probar no
sirve de nada, y en este capítulo vale puntos. Los ejercicios usan `millas` y
`paises` del paquete `datos`, no el `df` de tres columnas del capítulo. La hoja
completa para entregar está en `Ejercicios/Ejercicios_Capitulo_26_funciones.Rmd`.
:::

### Ejercicio 1. Reescalar de verdad

::: {.ejercicio}
Usa `reescalar01()` del capítulo sobre las columnas `ciudad` y `autopista` de
`millas`. Después pruébala con una columna **constante**, por ejemplo
`rep(5, 10)`.

**Verificación:** en las dos columnas de `millas`, el mínimo del resultado tiene
que ser 0 y el máximo 1. Con la columna constante sale `NaN` en todas las
posiciones.

**En palabras:** ¿de dónde sale ese `NaN`? Escribe la operación que lo produce.
¿Debería la función avisar en ese caso, o está bien que devuelva `NaN`? Justifica
tu respuesta.
:::

```{r c32-ej1, eval=FALSE}
# Escribe tu código aquí
```

### Ejercicio 2. Una función que devuelve una tabla

::: {.ejercicio}
Escribe `resumen_numerico(x)`, que reciba un vector numérico y devuelva un tibble
de una fila con cinco columnas: `n`, `media`, `sd`, `mediana` e `IQR`, todas
calculadas ignorando los `NA`.

Úsala con `millas$autopista` y después, dentro de un `group_by()` por `clase`,
con `reframe()` o con `summarise()`.

**Verificación:** para `millas` completa, `n` debe dar 234. Por clase, la suma de
los `n` también.

**En palabras:** ¿por qué conviene que devuelva un **tibble** y no un vector con
nombres? Piensa en qué puedes hacer después con cada uno.
:::

```{r c32-ej2, eval=FALSE}
# Escribe tu código aquí
```

### Ejercicio 3. Valores por defecto

::: {.ejercicio}
Escribe `es_atipico(x, k = 1.5)`, que devuelva `TRUE` para los valores que quedan
a más de `k` rangos intercuartiles fuera de la caja, que es la misma regla del
diagrama de caja.

Aplícala a `millas$autopista` con `k = 1.5` y con `k = 3`.

**Verificación:** con `k = 3` tiene que marcar **menos** valores que con
`k = 1.5`, o los mismos, nunca más.

**En palabras:** ¿por qué el valor por defecto es 1.5 y no otro número? Y una
pregunta más importante: ¿un valor marcado como atípico es un error del dato?
Mira cuáles vehículos son.
:::

```{r c32-ej3, eval=FALSE}
# Escribe tu código aquí
```

### Ejercicio 4. Que falle rápido y claro

::: {.ejercicio}
Añádele a `resumen_numerico()` un `stopifnot()` que compruebe dos cosas: que `x`
es numérico y que tiene al menos un valor no faltante. Ponle a cada comprobación
un mensaje en español.

Pruébala con `millas$clase` (que es texto) y con `c(NA, NA)`, las dos en un bloque
con `error=TRUE`.

**Verificación:** las dos llamadas malas se detienen con **tu** mensaje, no con un
mensaje genérico de R.

**En palabras:** sin el `stopifnot()`, ¿qué habría devuelto la función con
`millas$clase`? Pruébalo. ¿Un error o un resultado sin sentido? Explica por qué
eso justifica las tres líneas de más.
:::

```{r c32-ej4, eval=FALSE}
# Escribe tu código aquí
```

### Ejercicio 5. Lo que pasa dentro

::: {.ejercicio}
Escribe una función que cree dentro una variable llamada `resultado`. Antes de
llamarla, crea en tu sesión otra variable con **el mismo nombre** y un valor
distinto. Llama a la función y vuelve a mirar la de fuera.

Después escribe una segunda función que use una variable que **no** recibe como
argumento y que solo existe fuera. Compruébala, bórrala con `rm()` y vuelve a
llamarla.

**Verificación:** la primera función no toca la variable de fuera. La segunda
funciona hasta que borras la variable, y entonces da `object ... not found`.

**En palabras:** la segunda función parecía correcta y no lo era. Explica por qué
es un problema si le pasas tu script a otra persona.
:::

```{r c32-ej5, eval=FALSE}
# Escribe tu código aquí
```

### Ejercicio 6. Los puntos suspensivos

::: {.ejercicio}
Escribe `promedio_por_grupo(datos, columna, ...)` que calcule el promedio de una
columna por `clase` en `millas`, pasando los `...` a `mean()`.

Llámala una vez normal y otra con `trim = 0.1`. Después llámala con `trimm = 0.1`,
con dos emes.

**Verificación:** las dos primeras dan resultados distintos entre sí; la tercera
da **exactamente lo mismo que la primera**, y sin ningún aviso.

**En palabras:** eso último es el precio de `...`. Explica qué pasó con el
`trimm`. ¿Qué tipo de error del capítulo de errores comunes se parece más a este?
:::

```{r c32-ej6, eval=FALSE}
# Escribe tu código aquí
```

### Ejercicio 7 (BONO). Una función que devuelve una gráfica

::: {.ejercicio}
Escribe `grafica_consumo(datos, clase_elegida)` que filtre `millas` por la clase
que le pasen y devuelva un `ggplot` de `cilindrada` contra `autopista`, con el
título puesto automáticamente con el nombre de la clase.

**Verificación:** la función tiene que **devolver** el objeto gráfico, no
dibujarlo por dentro. Compruébalo guardándolo en una variable: la gráfica no debe
aparecer hasta que escribas el nombre de la variable.

**En palabras:** ¿qué ganas devolviendo el objeto en vez de dibujarlo dentro?
Piensa en poder añadirle una capa después con `+`.
:::

```{r c32-ej7, eval=FALSE}
# Escribe tu código aquí
```
