# Iteración: purrr

El tema proviene de los siguientes sitios.

English: <https://r4ds.had.co.nz/iteration.html>

Español: <https://es.r4ds.hadley.nz/iteración.html>

***

Fecha de la última revisión
```{r c33-1, echo=FALSE}
knitr::opts_chunk$set(echo = TRUE, warning = FALSE, message = FALSE)
Sys.Date()
```

## Temas: El paquete `purrr`

  - La idea de iterar (repetir una acción)
  - El bucle `for` de base R
  - La familia `map()` de `purrr`
  - Fórmulas anónimas con `~` y `.x`
  - Iterar sobre dos listas con `map2()`
  - Un modelo por grupo

`purrr` es parte de `tidyverse`, así que se activa con `library(tidyverse)`.

```{r c33-2}
library(tidyverse)
library(datos)
```

***

## ¿Qué es iterar?

**Iterar** es repetir la misma acción sobre cada elemento de una lista, vector o
columna. Igual que con las funciones, la meta es **no repetir código**. Si las
funciones evitan copiar y pegar código *dentro* de una tarea, la iteración evita
copiar y pegar la *misma tarea* muchas veces.

Supón que queremos la mediana de cada columna de este data frame:

```{r c33-3}
df <- tibble(
  a = rnorm(10),
  b = rnorm(10),
  c = rnorm(10),
  d = rnorm(10)
)

# Repetir a mano es tedioso y propenso a errores:
median(df$a)
median(df$b)
median(df$c)
median(df$d)
```

***

## El bucle `for` de base R

La forma clásica de iterar es con un bucle `for`:

```{r c33-4}
resultado <- vector("double", ncol(df))   # espacio para guardar la salida
for (i in seq_along(df)) {                # para cada columna
  resultado[[i]] <- median(df[[i]])       # calcular y guardar
}
resultado
```

Funciona, pero hay que escribir bastante "andamiaje" (crear el vector de salida,
manejar el índice `i`). `purrr` simplifica esto.

::: {.advertencia}
Crea el vector de salida con su tamaño final *antes* del bucle. Hacerlo crecer dentro del `for` (por ejemplo con `c()` en cada vuelta) obliga a R a copiarlo una y otra vez y vuelve el código muy lento.
:::

***

## La familia `map()`

::: {.historia}
La idea de **`map`** (aplicar una función a cada elemento) viene de la programación funcional y del lenguaje **Lisp** (años 1960). El paquete **purrr**, de **Hadley Wickham** y **Lionel Henry**, la trajo al tidyverse con una familia de funciones de tipos predecibles.
:::

::: {.funcion}
**La familia `map()` (purrr)** — aplicar una función a cada elemento.

- **`map(x, f)`:** aplica `f` a cada elemento y devuelve una **lista**.
- **Variantes por tipo:** `map_dbl()`, `map_int()`, `map_chr()`, `map_lgl()` devuelven un vector del tipo indicado.
- **Fórmula anónima:** `~ f(.x)` define una función corta donde `.x` es cada elemento; `map2()` itera sobre dos listas a la vez.
:::

Las funciones `map()` toman un vector o lista, aplican una función a **cada
elemento**, y devuelven un resultado. Hay una versión por tipo de salida:

  - `map()` devuelve una **lista**
  - `map_dbl()` devuelve un vector de **dobles**
  - `map_int()` devuelve un vector de **enteros**
  - `map_chr()` devuelve un vector de **texto**
  - `map_lgl()` devuelve un vector **lógico**

```{r c33-5}
map_dbl(df, median)   # la mediana de cada columna, en una sola línea
map_dbl(df, mean)
map_dbl(df, sd)
```

Compara: el bucle `for` completo de arriba se reduce a `map_dbl(df, median)`.

***

## Fórmulas anónimas con `~` y `.x`

A veces necesitas una pequeña operación que no tiene nombre de función. Puedes
escribirla como una **fórmula** empezando con `~`, y usar `.x` para representar
"el elemento actual".

```{r c33-6}
# El rango (máximo - mínimo) de cada columna
map_dbl(df, ~ max(.x) - min(.x))

# ¿Cuántos valores positivos hay en cada columna?
map_int(df, ~ sum(.x > 0))
```

Esto es muy útil con datos reales. Por ejemplo, el promedio de atraso de salida
por mes en los vuelos:

```{r c33-7}
vuelos %>%
  split(.$mes) %>%                                   # una lista: un data frame por mes
  map_dbl(~ mean(.x$atraso_salida, na.rm = TRUE))    # promedio de atraso por mes
```

***

## Iterar sobre dos listas con `map2()`

Cuando necesitas recorrer **dos** listas en paralelo, usa `map2()`. Los elementos
se representan con `.x` (de la primera) y `.y` (de la segunda).

```{r c33-8}
medias <- c(0, 10, 100)
desv   <- c(1, 2, 3)

# Generar 5 números al azar de cada combinación de media y desviación
map2(medias, desv, ~ rnorm(5, mean = .x, sd = .y))
```

***

## Un modelo por grupo

Un uso poderoso es ajustar **un modelo por grupo**. Aquí ajustamos una regresión
del atraso de llegada contra el de salida, por separado para cada aerolínea.

::: {.nota}
Como el paquete `maps` también se carga en este libro, escribimos `purrr::map()` de forma explícita para no confundirla con `maps::map()`.
:::

```{r c33-9}
modelos <- vuelos %>%
  split(.$aerolinea) %>%
  purrr::map(~ lm(atraso_llegada ~ atraso_salida, data = .x))

# Ver el R^2 de cada modelo
modelos %>%
  purrr::map(summary) %>%
  map_dbl("r.squared") %>%
  head()
```

Este patrón —dividir, aplicar un modelo a cada parte, y resumir— es la base del
tema de *muchos modelos* con `purrr` y `broom`.

***

1.  **Ejercicios**:

Hacer los ejercicios en la sección 21.5 del libro en español.

***

2.  **Ejercicios**:

Usa `map_dbl()` para calcular el número de valores únicos (`n_distinct()`) en cada
columna del data frame `diamantes`.

***

3.  **Ejercicios**:

Hacer los ejercicios en la sección 21.9 del libro en español.
