# Iteración: purrr

El tema proviene de los siguientes sitios.

English: <https://r4ds.had.co.nz/iteration.html>

Español: <https://es.r4ds.hadley.nz/iteración.html>

***

Fecha de la última revisión
```{r c33-1, echo=FALSE}
knitr::opts_chunk$set(echo = TRUE, warning = FALSE, message = FALSE)
Sys.Date()
```

## Temas: El paquete `purrr`

  - La idea de iterar (repetir una acción)
  - El bucle `for` de base R
  - La familia `map()` de `purrr`
  - Fórmulas anónimas con `~` y `.x`
  - Iterar sobre dos listas con `map2()`
  - `across()`: iterar sobre columnas dentro de `dplyr`
  - `walk()`: iterar para hacer algo, no para calcular
  - `safely()`: cuando alguna vuelta puede fallar
  - Un modelo por grupo
  - Cuándo un `for` sigue siendo mejor

`purrr` es parte de `tidyverse`, así que se activa con `library(tidyverse)`.

```{r c33-2}
library(tidyverse)
library(datos)
```

***

## ¿Qué es iterar?

**Iterar** es repetir la misma acción sobre cada elemento de una lista, vector o
columna. Igual que con las funciones, la meta es **no repetir código**. Si las
funciones evitan copiar y pegar código *dentro* de una tarea, la iteración evita
copiar y pegar la *misma tarea* muchas veces.

Supón que queremos la mediana de cada columna de este data frame:

```{r c33-3}
df <- tibble(
  a = rnorm(10),
  b = rnorm(10),
  c = rnorm(10),
  d = rnorm(10)
)

# Repetir a mano es tedioso y propenso a errores:
median(df$a)
median(df$b)
median(df$c)
median(df$d)
```

***

## El bucle `for` de base R

La forma clásica de iterar es con un bucle `for`:

```{r c33-4}
resultado <- vector("double", ncol(df))   # espacio para guardar la salida
for (i in seq_along(df)) {                # para cada columna
  resultado[[i]] <- median(df[[i]])       # calcular y guardar
}
resultado
```

Funciona, pero hay que escribir bastante "andamiaje" (crear el vector de salida,
manejar el índice `i`). `purrr` simplifica esto.

::: {.advertencia}
Crea el vector de salida con su tamaño final *antes* del bucle. Hacerlo crecer dentro del `for` (por ejemplo con `c()` en cada vuelta) obliga a R a copiarlo una y otra vez y vuelve el código muy lento.
:::

***

## La familia `map()`

::: {.historia}
La idea de **`map`** (aplicar una función a cada elemento) viene de la programación funcional y del lenguaje **Lisp** (años 1960). El paquete **purrr**, de **Hadley Wickham** y **Lionel Henry**, la trajo al tidyverse con una familia de funciones de tipos predecibles.
:::

::: {.funcion}
**La familia `map()` (purrr)**: aplicar una función a cada elemento.

- **`map(x, f)`:** aplica `f` a cada elemento y devuelve una **lista**.
- **Variantes por tipo:** `map_dbl()`, `map_int()`, `map_chr()`, `map_lgl()` devuelven un vector del tipo indicado.
- **Fórmula anónima:** `~ f(.x)` define una función corta donde `.x` es cada elemento; `map2()` itera sobre dos listas a la vez.
:::

Las funciones `map()` toman un vector o lista, aplican una función a **cada
elemento**, y devuelven un resultado. Hay una versión por tipo de salida:

  - `map()` devuelve una **lista**
  - `map_dbl()` devuelve un vector de **dobles**
  - `map_int()` devuelve un vector de **enteros**
  - `map_chr()` devuelve un vector de **texto**
  - `map_lgl()` devuelve un vector **lógico**

Esa lista de variantes no es un capricho. La diferencia importante es que
`map_dbl()` **comprueba el tipo**: si alguna vuelta devuelve algo que no es un
número, se detiene con un error. `map()` no comprueba nada y te devuelve una lista
con cosas de tipos distintos, que descubres tres pasos después.

::: {.consejo}
Usa siempre la variante **más específica** que puedas: `map_dbl()` si esperas
números, `map_chr()` si esperas texto. El error inmediato vale mucho más que una
lista rara. Deja `map()` a secas para cuando cada vuelta devuelve algo complejo,
como un modelo o un data frame.
:::

```{r c33-5}
map_dbl(df, median)   # la mediana de cada columna, en una sola línea
map_dbl(df, mean)
map_dbl(df, sd)
```

Compara: el bucle `for` completo de arriba se reduce a `map_dbl(df, median)`.

***

## Fórmulas anónimas con `~` y `.x`

A veces necesitas una pequeña operación que no tiene nombre de función. Puedes
escribirla como una **fórmula** empezando con `~`, y usar `.x` para representar
"el elemento actual".

```{r c33-6}
# El rango (máximo - mínimo) de cada columna
map_dbl(df, ~ max(.x) - min(.x))

# ¿Cuántos valores positivos hay en cada columna?
map_int(df, ~ sum(.x > 0))
```

Esto es muy útil con datos reales. Por ejemplo, el promedio de atraso de salida
por mes en los vuelos:

```{r c33-7}
vuelos %>%
  split(.$mes) %>%                                   # una lista: un data frame por mes
  map_dbl(~ mean(.x$atraso_salida, na.rm = TRUE))    # promedio de atraso por mes
```

***

## Iterar sobre dos listas con `map2()`

Cuando necesitas recorrer **dos** listas en paralelo, usa `map2()`. Los elementos
se representan con `.x` (de la primera) y `.y` (de la segunda).

```{r c33-8}
medias <- c(0, 10, 100)
desv   <- c(1, 2, 3)

# Generar 5 números al azar de cada combinación de media y desviación
map2(medias, desv, ~ rnorm(5, mean = .x, sd = .y))
```

***

## `across()`: iterar sobre columnas dentro de `dplyr`

Para el caso concreto de "hacerle lo mismo a varias columnas de una tabla",
`dplyr` tiene su propia herramienta y suele ser la mejor opción, porque el
resultado sale como tabla y encaja con `group_by()`.

::: {.funcion}
**`across()`** (dplyr): aplicar una función a varias columnas dentro de `mutate()` o `summarise()`.

- **`summarise(across(where(is.numeric), mean))`:** el promedio de todas las columnas numéricas.
- **`across(c(a, b), ~ .x / 100)`:** columnas escogidas a mano, con una fórmula anónima.
- **Varias funciones a la vez:** `across(where(is.numeric), list(media = mean, sd = sd))`.
- **Con `group_by()`:** funciona por grupo, que es lo que casi nunca es cómodo hacer con `map()`.
:::

```{r c33-across}
millas |> 
  summarise(across(where(is.numeric), \(x) mean(x, na.rm = TRUE)))

millas |> 
  group_by(clase) |> 
  summarise(across(c(ciudad, autopista), \(x) mean(x, na.rm = TRUE)))
```

::: {.nota}
`\(x) mean(x)` es la manera moderna de escribir una función anónima en R, desde
la versión 4.1. Es lo mismo que `function(x) mean(x)`, solo que más corto. En
`purrr` también se puede usar `~ mean(.x)`; las tres formas conviven y vas a
encontrarte las tres en código ajeno.
:::

La regla para escoger: **`across()` cuando trabajas dentro de una tabla**, y
**`map()` cuando trabajas con una lista de cosas** que no son columnas, como una
lista de modelos, de archivos o de gráficas.

***

## `walk()`: iterar para hacer algo

A veces no quieres un resultado: quieres que pase algo. Guardar diez archivos,
imprimir diez gráficas, escribir diez mensajes. Para eso está `walk()`, que hace
exactamente lo mismo que `map()` pero **descarta el resultado** y devuelve la
entrada sin cambios.

```{r c33-walk, eval=FALSE}
nombres <- c("compact", "suv", "pickup")

walk(nombres, \(cl) {
  millas |> 
    filter(clase == cl) |> 
    write_csv(paste0("Datos/millas_", cl, ".csv"))
})
```

::: {.consejo}
Si usaras `map()` para eso, funcionaría igual pero además te imprimiría en la
consola una lista con los tres data frames enteros, que no le interesan a nadie.
`walk()` existe para decir "esto es por el efecto, no por el valor".
:::

***

## `safely()`: cuando alguna vuelta puede fallar

Un `map()` sobre cuarenta grupos se detiene entero si **uno solo** falla, y no te
dice cuál. `safely()` envuelve una función para que en vez de fallar devuelva una
lista con dos partes: `result` y `error`. Una de las dos siempre es `NULL`.

::: {.funcion}
**`safely()`, `possibly()` y `quietly()`** (purrr): iterar sin que un fallo lo pare todo.

- **`safely(f)`:** devuelve `list(result = ..., error = ...)` en cada vuelta. La que falló trae el error y `result = NULL`.
- **`possibly(f, otherwise = NA)`:** más simple, devuelve el valor que le digas cuando falla.
- **`quietly(f)`:** captura también los mensajes y las advertencias, en vez de dejarlos salir por la consola.
:::

```{r c33-safely}
promedio_exigente <- function(x) {
  if (nrow(x) < 10) stop("muy pocos datos")
  mean(x$autopista)
}

resultados <- millas |> 
  split(millas$clase) |> 
  purrr::map(safely(promedio_exigente))

# ¿cuáles fallaron?
resultados |> purrr::map("error") |> compact() |> names()

# los que sí salieron
resultados |> purrr::map("result") |> compact() |> unlist()
```

::: {.advertencia}
Fíjate en que aquí se escribe `purrr::map()` y no `map()` a secas. En el capítulo
de datos relacionados se activó el paquete `maps` (el de los mapas del mundo), y
ese paquete **también** tiene una función llamada `map()`. Como se activó después,
la suya tapa a la de `purrr` en todo lo que viene a continuación del libro, y una
llamada a `map()` sin apellido acaba en un error rarísimo sobre bases de datos
geográficas.

Es exactamente el enmascaramiento del que avisa `library()` con su mensaje "The
following object is masked from...", el mismo del capítulo de opciones de knitr.
La solución es la de siempre: poner el apellido del paquete con `::`.
:::

`compact()` quita los `NULL` de una lista, así que las dos líneas de arriba
separan lo que funcionó de lo que no. Es el patrón estándar para procesar muchos
archivos o muchos grupos sabiendo de antemano que alguno va a dar problemas.

***

## Un modelo por grupo

Un uso poderoso es ajustar **un modelo por grupo**. Aquí ajustamos una regresión
del atraso de llegada contra el de salida, por separado para cada aerolínea.

::: {.nota}
Como el paquete `maps` también se carga en este libro, escribimos `purrr::map()` de forma explícita para no confundirla con `maps::map()`.
:::

```{r c33-9}
modelos <- vuelos %>%
  split(.$aerolinea) %>%
  purrr::map(~ lm(atraso_llegada ~ atraso_salida, data = .x))

# Ver el R^2 de cada modelo
modelos %>%
  purrr::map(summary) %>%
  map_dbl("r.squared") %>%
  head()
```

Este patrón (dividir, aplicar un modelo a cada parte, y resumir) es la base del
tema de *muchos modelos* con `purrr` y `broom`.

::: {.advertencia}
`map_dbl("r.squared")` funciona porque, cuando en vez de una función le pasas un
**texto**, `map()` lo entiende como "sácame ese elemento de cada uno". Es un atajo
muy usado y algo críptico la primera vez que se ve. Lo mismo con un número:
`map_dbl(lista, 1)` saca el primer elemento de cada uno.
:::

***

## Cuándo un `for` sigue siendo mejor

`map()` no sustituye al `for` en todos los casos. El bucle sigue siendo la
herramienta correcta cuando:

- **cada vuelta depende de la anterior**, como en una simulación de crecimiento
  poblacional donde el año siguiente se calcula a partir del actual. `map()` supone
  que las vueltas son independientes;
- **no hay nada que devolver y el código es largo**, aunque para eso normalmente
  `walk()` queda más claro;
- **estás depurando**: dentro de un `for` puedes parar en la vuelta 17 y mirar el
  estado de todo. Dentro de un `map()` eso es bastante más incómodo.

Y al revés: en cuanto haya que **guardar un resultado por vuelta**, `map()` gana,
porque se ocupa solo de crear el vector de salida del tamaño y el tipo correctos,
que es justo la parte del `for` donde se cometen los errores.

***

## Ejercicios del libro R4DS

Hacer los ejercicios de las secciones 21.5 y 21.9 del libro en español.

***

## Ejercicios del capítulo

::: {.nota}
**Sobre los ejercicios de este capítulo.** Cada ejercicio se entrega con tres
cosas: el **script**, el **resultado** (que el bloque corra) y una **explicación
en palabras**. Los ejercicios usan `millas` y `paises` del paquete `datos`, no el
`df` de números al azar, `vuelos` ni `diamantes`, que son los del capítulo. La hoja
completa para entregar está en `Ejercicios/Ejercicios_Capitulo_27_iteracion.Rmd`.
:::

### Ejercicio 1. Del `for` al `map()`

::: {.ejercicio}
Escribe un bucle `for` que calcule el promedio de cada columna **numérica** de
`millas`, creando el vector de salida con su tamaño final antes del bucle. Después
escribe la misma cosa con `map_dbl()`, en una línea.

**Verificación:** `millas` tiene **5** columnas numéricas, y los dos caminos tienen
que dar exactamente los mismos cinco números.

**En palabras:** cuenta cuántas líneas ocupa cada versión. ¿Cuál de las partes del
`for` desapareció al usar `map_dbl()`, y por qué esa parte era justamente la que
más errores causa?
:::

```{r c33-ej1, eval=FALSE}
# Escribe tu código aquí
```

### Ejercicio 2. El tipo importa

::: {.ejercicio}
Cuenta los valores distintos de **todas** las columnas de `millas` con
`n_distinct()`, de tres maneras: con `map_dbl()`, con `map_chr()` y con `map()` a
secas. Pon el que falle en un bloque con `error=TRUE`.

**Verificación:** una de las tres da error y las otras dos funcionan, pero
devuelven cosas de **clase distinta**. Compruébalo con `class()`.

**En palabras:** ¿por qué falla la que falla? ¿Cuál de las tres usarías y por qué?
Relaciónalo con la idea de que un error inmediato vale más que un resultado raro.
:::

```{r c33-ej2, eval=FALSE}
# Escribe tu código aquí
```

### Ejercicio 3. Fórmulas anónimas

::: {.ejercicio}
Con `millas`, usa `map_int()` y una fórmula anónima con `~` y `.x` para contar,
en cada columna, cuántos valores distintos hay. Después usa `map_lgl()` para saber
cuáles columnas son numéricas.

**Verificación:** `map_lgl(millas, is.numeric)` tiene que dar **5** `TRUE`, y
`clase` tiene que salir con **7** valores distintos.

**En palabras:** escribe la misma fórmula anónima de las tres maneras que existen:
con `~ .x`, con `\(x)` y con `function(x)`. ¿Cuál prefieres y por qué?
:::

```{r c33-ej3, eval=FALSE}
# Escribe tu código aquí
```

### Ejercicio 4. Un modelo por grupo

::: {.ejercicio}
Divide `millas` por `clase` con `split()` y ajusta, para cada clase, una regresión
de `autopista` contra `cilindrada`. Saca después el $R^2$ de cada una.

**Verificación:** tienen que salir **7** modelos y 7 valores de $R^2$, todos entre
0 y 1.

**En palabras:** ¿en cuál clase explica mejor la cilindrada el consumo, y en cuál
peor? Mira cuántos vehículos tiene cada clase antes de sacar conclusiones: ¿te
fías igual del $R^2$ de una clase con 5 vehículos que del de una con 62?
:::

```{r c33-ej4, eval=FALSE}
# Escribe tu código aquí
```

### Ejercicio 5. `across()`, la alternativa dentro de la tabla

::: {.ejercicio}
Consigue el resultado del Ejercicio 1 otra vez, pero ahora con `across()` dentro
de `summarise()`. Después hazlo **por clase**, con `group_by()`.

**Verificación:** la primera versión da una tabla de 1 fila y 5 columnas; la
segunda, una de 7 filas.

**En palabras:** compara la salida de `map_dbl()` con la de `across()`. ¿Qué te da
una que no te da la otra? ¿Cuál de las dos podrías haber usado para hacer la
versión por clase, y cuál no sin complicarte mucho?
:::

```{r c33-ej5, eval=FALSE}
# Escribe tu código aquí
```

### Ejercicio 6. Cuando una vuelta falla

::: {.ejercicio}
Escribe una función que calcule el promedio de `autopista` de un grupo pero que
**dé error** si el grupo tiene menos de 10 filas. Aplícala a los grupos de `clase`
de dos maneras: con `map()` a secas, en un bloque con `error=TRUE`, y con
`safely()`.

**Verificación:** con `map()` a secas se detiene todo y no obtienes ningún
resultado. Con `safely()` obtienes los resultados de las clases que sí tenían
suficientes filas, y una lista con los nombres de las que fallaron.

**En palabras:** ¿cuál clase fue la culpable? ¿Por qué `safely()` es
imprescindible cuando procesas cien archivos y no sabes si alguno está corrupto?
:::

```{r c33-ej6, eval=FALSE}
# Escribe tu código aquí
```

### Ejercicio 7 (BONO). `walk()` y `map2()`

::: {.ejercicio}
Con `walk()`, guarda un archivo `.csv` por cada `clase` de `millas` dentro de una
carpeta `Datos/por_clase/`, con el nombre de la clase en el nombre del archivo.

Después usa `map2()` para hacer lo mismo pasando dos listas en paralelo: la de
tablas y la de nombres de archivo.

**Verificación:** tienen que quedar **7** archivos en la carpeta. Compruébalo con
`list.files()`.

**En palabras:** ¿qué habría pasado si hubieras usado `map()` en vez de `walk()`?
Pruébalo. ¿Por qué existe `walk()` si `map()` hace lo mismo?
:::

```{r c33-ej7, eval=FALSE}
# Escribe tu código aquí
```
