# Modelos: modelr

El tema proviene de los siguientes sitios.

English: <https://r4ds.had.co.nz/model-basics.html>

Español: <https://es.r4ds.hadley.nz/conceptos-b%C3%A1sicos-de-modelos.html>

***

Fecha de la última revisión
```{r c34-1, echo=FALSE}
knitr::opts_chunk$set(echo = TRUE, warning = FALSE, message = FALSE)
Sys.Date()
```

## Temas: Construir modelos con `modelr`

  - Qué es un modelo y para qué sirve
  - Visualizar la relación entre dos variables
  - Ajustar un modelo lineal con `lm()`
  - Cómo se lee un coeficiente
  - Predicciones con `data_grid()` y `add_predictions()`
  - Residuales con `add_residuals()`: lo que el modelo no explicó
  - Predictoras categóricas y modelos con más de una variable
  - Predecir no es explicar

::: {.nota}
Este capítulo usa el enfoque de `modelr` (el del libro *R for Data Science*). Para un flujo más moderno con `tidymodels`, y para dar formato matemático a los ejes con LaTeX, mira los capítulos de *tidyverse avanzado* y de *ecuaciones matemáticas*.
:::

```{r c34-2}
library(tidyverse)
library(modelr)
library(datos)
options(na.action = na.warn)
```

***

## Qué es un modelo

Un **modelo** es un resumen: una descripción sencilla que captura el patrón
general de los datos y deja fuera el detalle. Y como todo resumen, es
deliberadamente **falso**. La utilidad no está en que sea verdad, está en que sea
útil.

Construirlo tiene siempre dos pasos:

1. **Escoger una familia de modelos.** "Una línea recta", `y = a + b*x`, es una
   familia: contiene todas las rectas posibles.
2. **Ajustar el modelo**, es decir, encontrar dentro de esa familia el miembro
   concreto que mejor se acerca a los datos. Para una recta, eso significa
   encontrar los valores de `a` y de `b`.

Lo que hace `lm()` es el segundo paso. La familia la escoges tú, y esa decisión es
tuya y no de la computadora.

::: {.consejo}
El objetivo de un modelo no es siempre predecir. Muchas veces es **quitar de en
medio** un patrón que ya conoces, para poder ver el que hay debajo. Eso es lo que
hace este capítulo con los diamantes, y es la respuesta a la pregunta que quedó
abierta en el capítulo de análisis exploratorio.
:::

***

## Visualizar la relación

Usaremos los `diamantes`. A primera vista, los diamantes de peor calidad parecen
costar más, porque el peso (`quilate`) influye fuertemente en el precio. Primero
miramos la relación entre peso y precio:

```{r c34-3}
ggplot(diamantes, aes(quilate, precio)) +
  geom_hex(bins = 40)
```

La relación se ve curva. Nos enfocamos en los diamantes de menos de 2.5 quilates
(el 99.7% de los datos) y aplicamos una **transformación logarítmica**, que
convierte la relación en una línea recta:

::: {.consejo}
Cuando una relación se ve curva o los datos están muy sesgados, una transformación logarítmica a menudo la endereza y facilita ajustar un modelo lineal.
:::

```{r c34-4}
diamantes2 <- diamantes %>%
  filter(quilate <= 2.5) %>%
  mutate(log_precio = log2(precio),
         log_quilates = log2(quilate))

ggplot(diamantes2, aes(log_quilates, log_precio)) +
  geom_hex(bins = 50)
```

***

## Ajustar un modelo lineal con `lm()`

::: {.funcion}
**`lm()`, `data_grid()`, `add_predictions()`, `add_residuals()` (modelr)**: modelar y explorar.

- **`lm(y ~ x, data)`:** ajusta un modelo lineal.
- **`data_grid()`:** crea una rejilla de valores de las predictoras.
- **`add_predictions()` / `add_residuals()`:** añaden columnas con las predicciones y los residuales del modelo, cómodas para graficar.
:::

La función `lm()` ajusta un modelo lineal. La fórmula `y ~ x` se lee "`y`
explicada por `x`".

```{r c34-5}
mod_diamantes <- lm(log_precio ~ log_quilates, data = diamantes2)
mod_diamantes
```

### Cómo se lee un coeficiente

Un modelo lineal devuelve dos números por cada predictora, y hay que saber leerlos:

- El **intercepto** es el valor predicho cuando la predictora vale cero. Muchas
  veces no significa nada por sí solo (un diamante de cero quilates), y no pasa
  nada: está ahí para que la recta quede a la altura correcta.
- La **pendiente** es lo que cambia la respuesta cuando la predictora sube **una
  unidad**. Y aquí está lo importante: la unidad depende de la escala en que estén
  las variables.

En este modelo las dos variables están en logaritmo de base 2, así que "una
unidad más de `log_quilates`" significa **el doble de quilates**. Una pendiente
cercana a 1.7 quiere decir entonces que **al duplicar el peso, el precio se
multiplica por algo más de 3** (por 2 elevado a 1.7). Esa es la clase de lectura
que hay que hacer siempre, y es la razón por la que conviene saber en qué escala
está cada variable antes de interpretar nada.

::: {.funcion}
**`summary()` de un modelo**: los números que se reportan.

- **`coef(modelo)`:** solo los coeficientes, que es lo que casi siempre se quiere.
- **`summary(modelo)$r.squared`:** la proporción de la variación de la respuesta que el modelo explica, entre 0 y 1.
- **Los valores p:** contestan "¿podría este coeficiente ser cero?". Con muchos datos casi todo sale significativo, así que un valor p pequeño no quiere decir que el efecto sea grande ni importante.
:::

::: {.advertencia}
Un $R^2$ alto no significa que el modelo sea correcto, y uno bajo no significa que
sea inútil. Un modelo puede tener un $R^2$ de 0.9 y una gráfica de residuales con
una curva evidente, lo que quiere decir que la familia escogida estaba
equivocada. **Mira siempre los residuales antes de mirar el $R^2$.**
:::

***

## Predicciones con `data_grid()` y `add_predictions()`

Para ver lo que el modelo "aprendió", generamos una cuadrícula de valores de
`quilate` con `data_grid()`, y le añadimos la predicción del modelo con
`add_predictions()`. Deshacemos la transformación logarítmica para volver a la
escala original de precio.

```{r c34-6}
cuadricula <- diamantes2 %>%
  data_grid(quilate = seq_range(quilate, 20)) %>%
  mutate(log_quilates = log2(quilate)) %>%
  add_predictions(mod_diamantes, "log_precio") %>%
  mutate(precio = 2 ^ log_precio)

ggplot(diamantes2, aes(quilate, precio)) +
  geom_hex(bins = 50) +
  geom_line(data = cuadricula, colour = "red", linewidth = 1)
```

La línea roja es la predicción del modelo.

::: {.advertencia}
La cuadrícula se construyó con `seq_range(quilate, 20)`, que solo cubre el rango
de los datos **observados**. Eso es a propósito. Un modelo no sabe nada de lo que
pasa fuera del rango en que se ajustó, y extrapolar es la manera más rápida de
decir una tontería con aspecto de resultado: este modelo predecirá alegremente el
precio de un diamante de 40 quilates, y ese número no tiene ningún valor.
:::

***

## Residuales con `add_residuals()`

Los **residuales** son lo que el modelo *no* explica: la diferencia entre el valor
observado y el predicho. Si el modelo es bueno, al graficar los residuales no debe
quedar ningún patrón evidente.

::: {.advertencia}
Si en la gráfica de residuales todavía ves una tendencia o una forma clara, el modelo se está perdiendo algo: considera transformar las variables o añadir más predictores.
:::

```{r c34-7}
diamantes2 <- diamantes2 %>%
  add_residuals(mod_diamantes, "lresid")

ggplot(diamantes2, aes(log_quilates, lresid)) +
  geom_hex(bins = 50)
```

### La pregunta que quedó abierta

Ahora sí se puede cerrar el asunto que dejamos pendiente en el capítulo de
análisis exploratorio. Allí salió, y sorprendió a todo el mundo, que los diamantes
de **mejor corte parecían los más baratos**. La explicación era que el corte
`Ideal` se aplica sobre todo a piedras pequeñas, así que el quilate estaba
escondido detrás.

Los residuales quitan de en medio exactamente eso: son el precio **ya limpio del
efecto del peso**. Si ahora miramos el corte contra los residuales, en vez del
corte contra el precio, la relación se endereza:

```{r c34-8}
ggplot(diamantes2, aes(corte, lresid)) +
  geom_boxplot()
```

Un residual positivo quiere decir "más caro de lo que le tocaría por su peso". Y
ahí el corte `Ideal` sale por encima, que es lo que la intuición decía desde el
principio.

::: {.nota}
Esta es la respuesta a la pregunta de para qué sirve un modelo cuando no quieres
predecir nada: **para quitar de en medio un patrón conocido y poder ver el que
estaba debajo.** Es la herramienta que convierte una paradoja en un resultado.
:::

***

## Predictoras categóricas y varias variables

La fórmula de `lm()` admite mucho más que una variable numérica:

- **`y ~ x`** una predictora numérica: una recta.
- **`y ~ categoria`** una predictora categórica: R crea variables indicadoras por
  detrás, y los coeficientes son **diferencias respecto al primer nivel**, que
  queda absorbido en el intercepto. Con siete clases salen siete coeficientes: el
  intercepto más seis diferencias.
- **`y ~ x1 + x2`** dos predictoras a la vez: el efecto de cada una **manteniendo
  la otra constante**, que casi nunca es lo mismo que su efecto por separado.
- **`y ~ x1 * x2`** además de las dos, su **interacción**: permite que el efecto de
  una dependa del valor de la otra.

::: {.consejo}
El orden de los niveles de un factor decide cuál queda como referencia en el
intercepto, y por lo tanto contra cuál se comparan todos los demás coeficientes.
Si quieres que la referencia sea una categoría concreta (el control, por ejemplo),
muévela al principio con `fct_relevel()` del capítulo de factores.
:::

***

## Predecir no es explicar

Conviene terminar con una distinción que se olvida a menudo. Un modelo puede
usarse para dos cosas muy distintas:

- **Predecir:** dado un diamante nuevo, ¿cuánto costará? Aquí lo único que importa
  es acertar, y da igual por qué.
- **Explicar:** ¿el corte influye en el precio, y cuánto? Aquí importan los
  coeficientes, su signo y su tamaño, y hace falta mucho más cuidado.

Que una variable prediga bien **no** quiere decir que sea la causa. El número de
cigüeñas predice bien el número de nacimientos en algunos países, y no por eso las
cigüeñas traen bebés: hay una tercera variable detrás, igual que el quilate estaba
detrás del corte.

***

## Ejercicios del libro R4DS

Hacer los ejercicios de la sección 23.2 del libro en español.

***

## Ejercicios del capítulo

::: {.nota}
**Sobre los ejercicios de este capítulo.** Cada ejercicio se entrega con tres
cosas: el **script**, el **resultado** (que la gráfica o la tabla se vean) y una
**explicación en palabras**. Aquí la explicación pesa más que en ningún otro
capítulo: un modelo sin interpretar no es un resultado, es una lista de números.
Los ejercicios usan `millas` y `paises` del paquete `datos`, no `diamantes` ni
`vuelos`, que son los del capítulo. La hoja completa para entregar está en
`Ejercicios/Ejercicios_Capitulo_28_modelos.Rmd`.
:::

### Ejercicio 1. El modelo más sencillo

::: {.ejercicio}
Datos: `millas`. Ajusta `lm(autopista ~ cilindrada)` y mira los coeficientes.
Grafica los puntos con la recta encima.

**Verificación:** el coeficiente de `cilindrada` tiene que salir **negativo**, y
el intercepto por encima de 30.

**En palabras:** traduce los dos coeficientes a una oración que entienda alguien
que no sabe estadística. Empieza por "por cada litro más de cilindrada...". ¿Qué
significa el intercepto aquí, y tiene sentido físico?
:::

```{r c34-ej1, eval=FALSE}
# Escribe tu código aquí
```

### Ejercicio 2. Los residuales delatan

::: {.ejercicio}
Añade los residuales del modelo anterior con `add_residuals()` y grafícalos contra
`cilindrada`.

**Verificación:** la nube de residuales **no** está repartida al azar: se ve una
curva.

**En palabras:** describe la forma que ves. ¿Qué te está diciendo sobre la familia
de modelos que escogiste? Escribe qué harías a continuación.
:::

```{r c34-ej2, eval=FALSE}
# Escribe tu código aquí
```

### Ejercicio 3. Enderezar con logaritmos

::: {.ejercicio}
Datos: `paises`, solo el año 2007. Grafica `esperanza_de_vida` contra
`pib_per_capita` y ajusta un modelo lineal. Después repite las dos cosas usando el
**logaritmo** del PIB.

**Verificación:** el $R^2$ del segundo modelo tiene que ser claramente mayor que
el del primero, y la nube del segundo se ve mucho más recta.

**En palabras:** con el modelo en logaritmo, ¿qué significa la pendiente? Escríbelo
en la forma "cada vez que el PIB per cápita se **duplica**, la esperanza de vida
sube en ...". Usa `log2()` para que la interpretación sea directa.
:::

```{r c34-ej3, eval=FALSE}
# Escribe tu código aquí
```

### Ejercicio 4. Una predictora categórica

::: {.ejercicio}
Con `millas`, ajusta `lm(autopista ~ clase)` y mira los coeficientes.

**Verificación:** salen **7** coeficientes: el intercepto más **6** diferencias.
Una de las siete clases no aparece por su nombre.

**En palabras:** ¿cuál clase falta y dónde se metió? Comprueba que el intercepto
es igual al promedio de `autopista` de esa clase. Después usa `fct_relevel()` para
que la referencia sea `pickup` y explica qué cambió en los coeficientes y qué no.
:::

```{r c34-ej4, eval=FALSE}
# Escribe tu código aquí
```

### Ejercicio 5. Dos predictoras

::: {.ejercicio}
Ajusta ahora `lm(autopista ~ cilindrada + clase)` y compara sus residuales con los
del Ejercicio 2.

**Verificación:** el $R^2$ sube y los residuales quedan más planos que antes.

**En palabras:** el coeficiente de `cilindrada` cambió respecto al Ejercicio 1.
Explica por qué. ¿Qué contesta exactamente ese coeficiente nuevo, y en qué se
diferencia de lo que contestaba el viejo?
:::

```{r c34-ej5, eval=FALSE}
# Escribe tu código aquí
```

### Ejercicio 6. Predecir, y hasta dónde

::: {.ejercicio}
Con el modelo del Ejercicio 1, construye una cuadrícula con `data_grid()` y
`seq_range()` y añade las predicciones con `add_predictions()`. Grafícalas sobre
los datos.

Después construye a mano una segunda cuadrícula que llegue hasta **15 litros** de
cilindrada y predice también ahí.

**Verificación:** la primera cuadrícula cubre el rango real de `cilindrada`; la
segunda predice consumos claramente absurdos.

**En palabras:** ¿qué consumo predice el modelo para un motor de 15 litros?
Explica por qué el modelo no se queja, y qué precaución hay que tomar siempre
antes de usar una predicción.
:::

```{r c34-ej6, eval=FALSE}
# Escribe tu código aquí
```

### Ejercicio 7 (BONO). Cerrar el círculo

::: {.ejercicio}
En el capítulo de análisis exploratorio quedó una anomalía: los `2seater` rendían
mucho más de lo que les tocaba por su cilindrada. Compruébalo ahora con
residuales: usa el modelo `autopista ~ cilindrada` y haz un diagrama de caja de
los residuales por `clase`.

**Verificación:** la caja de `2seater` queda claramente por encima de cero.

**En palabras:** ¿qué significa un residual positivo aquí? Este es el mismo
razonamiento que resolvió el asunto del corte `Ideal` en `diamantes`. Explica el
paralelo entre los dos casos, y di cuál es la variable escondida en cada uno.
:::

```{r c34-ej7, eval=FALSE}
# Escribe tu código aquí
```
