# Modelos: modelr

El tema proviene de los siguientes sitios.

English: <https://r4ds.had.co.nz/model-basics.html>

Español: <https://es.r4ds.hadley.nz/conceptos-b%C3%A1sicos-de-modelos.html>

***

Fecha de la última revisión
```{r c34-1, echo=FALSE}
knitr::opts_chunk$set(echo = TRUE, warning = FALSE, message = FALSE)
Sys.Date()
```

## Temas: Construir modelos con `modelr`

  - Visualizar la relación entre dos variables
  - Ajustar un modelo lineal con `lm()`
  - Predicciones con `data_grid()` y `add_predictions()`
  - Residuales con `add_residuals()`

::: {.nota}
Este capítulo usa el enfoque de `modelr` (el del libro *R for Data Science*). Para un flujo más moderno con `tidymodels`, y para dar formato matemático a los ejes con LaTeX, mira los capítulos de *tidyverse avanzado* y de *ecuaciones matemáticas*.
:::

```{r c34-2}
library(tidyverse)
library(modelr)
library(datos)
options(na.action = na.warn)
```

***

## Visualizar la relación

Usaremos los `diamantes`. A primera vista, los diamantes de peor calidad parecen
costar más, porque el peso (`quilate`) influye fuertemente en el precio. Primero
miramos la relación entre peso y precio:

```{r c34-3}
ggplot(diamantes, aes(quilate, precio)) +
  geom_hex(bins = 40)
```

La relación se ve curva. Nos enfocamos en los diamantes de menos de 2.5 quilates
(el 99.7% de los datos) y aplicamos una **transformación logarítmica**, que
convierte la relación en una línea recta:

::: {.consejo}
Cuando una relación se ve curva o los datos están muy sesgados, una transformación logarítmica a menudo la endereza y facilita ajustar un modelo lineal.
:::

```{r c34-4}
diamantes2 <- diamantes %>%
  filter(quilate <= 2.5) %>%
  mutate(log_precio = log2(precio),
         log_quilates = log2(quilate))

ggplot(diamantes2, aes(log_quilates, log_precio)) +
  geom_hex(bins = 50)
```

***

## Ajustar un modelo lineal con `lm()`

::: {.funcion}
**`lm()`, `data_grid()`, `add_predictions()`, `add_residuals()` (modelr)** — modelar y explorar.

- **`lm(y ~ x, data)`:** ajusta un modelo lineal.
- **`data_grid()`:** crea una rejilla de valores de las predictoras.
- **`add_predictions()` / `add_residuals()`:** añaden columnas con las predicciones y los residuales del modelo, cómodas para graficar.
:::

La función `lm()` ajusta un modelo lineal. La fórmula `y ~ x` se lee "`y`
explicada por `x`".

```{r c34-5}
mod_diamantes <- lm(log_precio ~ log_quilates, data = diamantes2)
mod_diamantes
```

***

## Predicciones con `data_grid()` y `add_predictions()`

Para ver lo que el modelo "aprendió", generamos una cuadrícula de valores de
`quilate` con `data_grid()`, y le añadimos la predicción del modelo con
`add_predictions()`. Deshacemos la transformación logarítmica para volver a la
escala original de precio.

```{r c34-6}
cuadricula <- diamantes2 %>%
  data_grid(quilate = seq_range(quilate, 20)) %>%
  mutate(log_quilates = log2(quilate)) %>%
  add_predictions(mod_diamantes, "log_precio") %>%
  mutate(precio = 2 ^ log_precio)

ggplot(diamantes2, aes(quilate, precio)) +
  geom_hex(bins = 50) +
  geom_line(data = cuadricula, colour = "red", size = 1)
```

La línea roja es la predicción del modelo.

***

## Residuales con `add_residuals()`

Los **residuales** son lo que el modelo *no* explica: la diferencia entre el valor
observado y el predicho. Si el modelo es bueno, al graficar los residuales no debe
quedar ningún patrón evidente.

::: {.advertencia}
Si en la gráfica de residuales todavía ves una tendencia o una forma clara, el modelo se está perdiendo algo: considera transformar las variables o añadir más predictores.
:::

```{r c34-7}
diamantes2 <- diamantes2 %>%
  add_residuals(mod_diamantes, "lresid")

ggplot(diamantes2, aes(log_quilates, lresid)) +
  geom_hex(bins = 50)
```

***

1.  **Ejercicios**:

Hacer los ejercicios en la sección 23.2 del libro en español.

***

2.  **Ejercicios**:

Ajusta un modelo lineal del atraso de llegada en función del atraso de salida con
los datos `vuelos` (`lm(atraso_llegada ~ atraso_salida, data = vuelos)`). Añade los
residuales con `add_residuals()` y grafícalos. ¿Queda algún patrón?
