# Errores comunes y cómo resolverlos {#errores}

Fecha de la última revisión
```{r c35-1, echo=FALSE}
knitr::opts_chunk$set(echo = TRUE, warning = FALSE, message = FALSE)
Sys.Date()
```

***

Equivocarse **es parte normal de programar**. Hasta quienes llevan años usando R
ven errores todos los días. La destreza que de verdad importa no es *evitar* los
errores, sino **aprender a leerlos y resolverlos**, porque cuando hagas tu propio
análisis nadie va a haber "arreglado" el código de antemano.

::: {.nota}
Un mensaje de error casi siempre te dice **dos cosas**: *qué* salió mal y, muchas
veces, *dónde* (la función o la línea). Léelo despacio de arriba hacia abajo; la
primera línea suele ser la más importante.
:::

En este capítulo provocamos **a propósito** los errores más frecuentes para que
los reconozcas cuando aparezcan. En cada ejemplo verás el mensaje real de R y
luego cómo resolverlo.

***

## Temas

-   Cómo se lee un mensaje de error
-   La diferencia entre un error, una advertencia y un mensaje
-   `could not find function` y `there is no package called`
-   `object ... not found`
-   Operaciones con texto: `non-numeric argument` y `NAs introduced by coercion`
-   `unused argument`, `=` frente a `==`
-   `object of type 'closure' is not subsettable` y `$ operator is invalid for atomic vectors`
-   `NA` y `na.rm`
-   Archivos que no aparecen y direcciones de internet que no responden
-   Un método general para resolver errores

***

```{r c35-2}
library(dplyr)
```


***

## Error, advertencia y mensaje: no son lo mismo

Los tres se imprimen en rojo en la consola, y por eso al principio asustan por
igual. Pero solo uno de los tres detiene el trabajo.

-   Un **error** (`Error in ...`) significa que R **no pudo hacer** lo que le
    pediste. La línea no se ejecutó y no hay resultado. Hay que arreglarlo.
-   Una **advertencia** (`Warning message:`) significa que R **sí hizo** algo,
    pero sospecha que no es lo que querías. Hay resultado, y por eso las
    advertencias son más peligrosas que los errores: es fácil seguir de largo
    con un número equivocado.
-   Un **mensaje** (`Attaching package:`, `Joining with by = ...`) es solo
    información. R te cuenta lo que está haciendo y no hay nada que arreglar.

::: {.advertencia}
El error te para; la advertencia te deja seguir. Si tu análisis produce una
advertencia y tú la ignoras, el número que reportas puede estar mal y nadie te
va a avisar. Léelas todas.
:::

***

## `could not find function`

```{r c35-3, error=TRUE}
promedio(c(2, 4, 6))
```

::: {.peligro}
`could not find function "promedio"` significa que R no conoce esa función. Las
tres causas más comunes son: (1) escribiste mal el nombre, (2) **olvidaste activar
el paquete** con `library()`, o (3) la función es de otro paquete que no está
instalado. Solución: revisa la ortografía y corre el `library()` correspondiente.
:::

R **distingue mayúsculas de minúsculas**, así que `Sqrt` no es lo mismo que `sqrt`:

```{r c35-4, error=TRUE}
Sqrt(9)
```

::: {.consejo}
Si una función "no existe" pero estás seguro de que sí, revisa las mayúsculas:
`sqrt()`, no `Sqrt()`; `TRUE`, no `True`.
:::

***

## `object ... not found`

```{r c35-5, error=TRUE}
resultado + 1
```

::: {.peligro}
`object 'resultado' not found` quiere decir que usaste una variable que **todavía
no existe**. Suele pasar cuando hay una errata en el nombre o cuando no corriste
antes el bloque que crea esa variable. Solución: crea la variable primero
(`resultado <- ...`) y ejecuta los bloques **en orden**.
:::

***

## `non-numeric argument to binary operator`

```{r c35-6, error=TRUE}
"3" * 2
```

::: {.nota}
R no puede multiplicar **texto** por un número: `"3"` (con comillas) es una cadena
de caracteres, no el número `3`. Conviértelo con `as.numeric("3")` antes de operar.
:::

***

## `unused argument`

```{r c35-7, error=TRUE}
mean(c(1, 2, 3), n = 2)
```

::: {.peligro}
`unused argument (n = 2)` significa que le pasaste a la función un argumento que
**no reconoce**. Casi siempre es un nombre de argumento equivocado. Revisa la
ayuda con `?mean` para ver los nombres correctos (aquí no existe `n`; quizás
querías `trim`).
:::

***

## Confundir `=` con `==`

```{r c35-8, error=TRUE}
filter(mtcars, cyl = 6)
```

::: {.peligro}
Dentro de `filter()` (y para comparar en general) se usa `==`, no `=`. Un solo `=`
**asigna**; el doble `==` **compara**. Por suerte, `dplyr` hasta te sugiere la
corrección: `cyl == 6`.
:::

***

## El caso especial de `NA` (no es un error, pero engaña)

Esto **no** produce un error, pero el resultado sorprende a muchos:

```{r c35-9}
mean(c(1, 2, NA))
```

::: {.advertencia}
Casi cualquier cálculo con un valor faltante (`NA`) devuelve `NA`. No es un error:
R te avisa que no puede calcular la media sin saber ese dato. La solución es pedir
que ignore los faltantes con `na.rm = TRUE`:
:::

```{r c35-10}
mean(c(1, 2, NA), na.rm = TRUE)
```

***

## `cannot open file ... No such file or directory`

```{r c35-11, error=TRUE}
read.csv("mis_datos_que_no_existen.csv")
```

::: {.peligro}
Este error aparece cuando R **no encuentra el archivo**. Las causas típicas son:
el nombre está mal escrito, el archivo está en otra carpeta, o tu **directorio de
trabajo** no es el que crees. La mejor prevención es trabajar siempre dentro de un
**Proyecto de RStudio** y usar rutas relativas como `"Datos/mi_archivo.csv"`.
:::

***

## `cannot open URL` (descargar datos de internet)

Cuando un capítulo baja datos en vivo, por ejemplo con
`fread("https://…")` o `download.file()`, y no hay conexión (o el servidor no
responde), verás algo como esto:

```
Error in download.file(...) :
  cannot open URL 'https://ejemplo.com/datos.csv'
```

*(No ejecutamos ese código aquí a propósito, para no depender de la red.)*

::: {.advertencia}
`cannot open URL` **no es un error de tu código**: significa que no hay internet o
que el servidor está caído o lento. Verifica tu conexión y vuelve a intentar.
:::

Una técnica profesional para que tu análisis no se caiga por completo cuando esto
pasa es **`tryCatch()`**: intenta la descarga en vivo y, si falla, usa una copia
local que guardaste antes. Este es exactamente el patrón que usamos en el capítulo
de mapas:

```{r c35-12, eval=FALSE}
datos <- tryCatch(
  fread("https://ejemplo.com/datos.csv"),          # intenta en vivo
  error = function(e) readr::read_csv("Datos/copia_local.csv")  # si falla, usa la copia
)
```

::: {.consejo}
Buena práctica: descarga los datos **una vez**, guárdalos con `write_csv()` en la
carpeta `Datos/`, y en adelante trabaja con la copia local. Así tu análisis es
reproducible aunque no tengas internet.
:::

***

## `there is no package called ...`

```{r c35-13, error=TRUE}
library(paqueteQueNoExiste)
```

::: {.peligro}
Este mensaje **no** es el mismo que `could not find function`. Aquí el paquete no
está **instalado** en la computadora. Instalar y activar son dos pasos distintos:
`install.packages("nombre")` se hace **una sola vez** por computadora y baja el
paquete de internet; `library(nombre)` se hace **en cada sesión** y lo activa. Si
escribes `library()` de algo que nunca instalaste, sale este error.
:::

::: {.consejo}
`install.packages()` va **entre comillas** y `library()` normalmente **sin
comillas**. Y nunca dejes `install.packages()` dentro de un script que vas a
compartir: obliga a los demás a reinstalar el paquete cada vez que corren tu
análisis.
:::

***

## `object of type 'closure' is not subsettable`

Este mensaje tiene fama de incomprensible, y en realidad dice algo sencillo.
"Closure" es la palabra que usa R para decir **función**. El error aparece cuando
tratas a una función como si fuera una tabla:

```{r c35-14, error=TRUE}
data$edad
```

::: {.peligro}
`data` es una **función** de R, no tus datos. Cuando le pides `data$edad`, R
contesta que a una función no se le puede sacar una columna. Pasa siempre por lo
mismo: le pusiste a tu tabla un nombre que ya usa R (`data`, `df`, `mean`, `sum`,
`c`, `t`) y luego olvidaste crearla, o el bloque que la creaba no corrió.
Solución: dale a tus tablas nombres propios (`millas_2008`, `datos_covid`) y
ejecuta los bloques en orden.
:::

***

## `$ operator is invalid for atomic vectors`

```{r c35-15, error=TRUE}
x <- c(a = 1, b = 2, c = 3)
x$a
```

::: {.nota}
El `$` solo funciona en tablas y listas, no en **vectores**. Un vector no tiene
columnas, tiene posiciones y a veces nombres. Para sacarle un elemento se usan
corchetes: `x["a"]` conserva el nombre y `x[["a"]]` devuelve el valor pelado.
:::

```{r c35-16}
x["a"]
x[["a"]]
```

***

## `NAs introduced by coercion` (una advertencia, no un error)

```{r c35-17, warning=TRUE}
as.numeric(c("3", "4", "cinco"))
```

::: {.advertencia}
R **sí** hizo la conversión, pero lo que no pudo convertir lo dejó en `NA`. No
hay error, hay resultado, y por eso este es un caso donde ignorar la advertencia
sale caro: si esa columna venía de un Excel con una celda que decía "n/a" o
"sin dato", acabas de convertirla en un `NA` sin darte cuenta. Antes de
`as.numeric()`, mira siempre qué valores raros trae la columna.
:::

***

## `longer object length is not a multiple ...` (reciclaje)

```{r c35-18, warning=TRUE}
c(1, 2, 3, 4) + c(10, 20, 30)
```

::: {.advertencia}
Cuando dos vectores tienen largos distintos, R **repite** el corto hasta
completar el largo, en vez de negarse. Eso se llama *reciclaje*. Si los largos
encajan (4 y 2) lo hace en silencio; si no encajan (4 y 3) avisa con esta
advertencia. En cualquiera de los dos casos, si tus dos columnas debían tener el
mismo largo, el resultado está mal. Revisa con `length()` o `nrow()`.
:::

***

## Un método general para resolver errores

1. **Lee el mensaje completo**, sobre todo la primera línea.
2. Identifica la **función** o la **línea** que menciona.
3. Pregúntate: ¿escribí bien el nombre?, ¿activé el paquete?, ¿existe la variable?,
   ¿el archivo está donde digo?
4. Si te atoras, **copia el mensaje de error y búscalo en internet**: casi siempre
   alguien ya tuvo el mismo problema.
5. Reduce el problema a un **ejemplo mínimo** que lo reproduzca; muchas veces al
   simplificarlo descubres la causa.

::: {.nota}
Guarda la calma: un error no significa que "no sirves para esto". Significa que R
necesita que le aclares algo. Cada error que resuelves te hace mejor analista.
:::

------------------------------------------------------------------------

## Ejercicios del capítulo

::: {.nota}
**Sobre los ejercicios de este capítulo.** Cada ejercicio se entrega con tres
cosas: el **script**, el **resultado** (que el bloque corra) y una **explicación
en palabras**. Aquí la explicación pesa más que en otros capítulos: lo que se
evalúa es que sepas **leer** el mensaje, no solo que el código acabe corriendo.
Los ejercicios usan `millas` y `diamantes` del paquete `datos`, no `mtcars` ni
`iris`, que son los del capítulo. La hoja completa para entregar está en
`Ejercicios/Ejercicios_Capitulo_14_errores.Rmd`.

Truco para que tu documento compile aunque muestres un error a propósito: añade
`error=TRUE` a las opciones del bloque, como se hace en este capítulo.
:::

### Ejercicio 1. Leer el mensaje

::: {.ejercicio}
Estas cinco líneas están rotas, cada una por una razón distinta:

`Filter(millas, clase == "compact")`

`millas$autopsta`

`filter(millas, anio = 2008)`

`"8" + millas$cilindros[1]`

`mean(millas$clase)`

Para cada una: córrela con `error=TRUE`, **copia lo que salió**, explica en una
oración qué significa, y escribe debajo la versión corregida.

**Verificación:** las cinco versiones corregidas deben correr limpias, sin error
y sin advertencia.

**En palabras:** solo tres de las cinco producen un **error** que detiene la
línea. ¿Cuáles son las otras dos, qué devuelven, y por qué son más peligrosas
que las tres que sí fallan de frente?
:::

```{r c35-ej1, eval=FALSE}
# Escribe tu código aquí
```

### Ejercicio 2. Instalar no es activar

::: {.ejercicio}
Sin activar ningún paquete nuevo, corre `rollmean(1:10, 3)` en un bloque con
`error=TRUE`. Después arréglalo de dos maneras distintas: una con `library()` y
otra escribiendo `paquete::funcion()`.

**Verificación:** las dos versiones corregidas deben devolver el mismo vector de
8 valores.

**En palabras:** ¿qué mensaje distinto habrías visto si el paquete `zoo` no
estuviera instalado en tu computadora? ¿Por qué no conviene dejar
`install.packages("zoo")` dentro del script que entregas?
:::

```{r c35-ej2, eval=FALSE}
# Escribe tu código aquí
```

### Ejercicio 3. El `NA` no es un error

::: {.ejercicio}
Datos: `millas`. Haz una copia y métele valores faltantes a propósito:

`millas_na <- millas`

`millas_na$autopista[c(3, 17, 100)] <- NA`

Calcula el promedio de `autopista` en `millas_na` de tres maneras: sin
`na.rm`, con `na.rm = TRUE`, y quitando antes las filas con `NA` usando
`filter(!is.na(autopista))`.

**Verificación:** la primera devuelve `NA`; la segunda y la tercera devuelven
**el mismo** número, calculado sobre 231 filas.

**En palabras:** las tres son distintas maneras de tratar el mismo problema.
¿Cuándo sería un **error de análisis** usar `na.rm = TRUE` sin pensarlo?
:::

```{r c35-ej3, eval=FALSE}
# Escribe tu código aquí
```

### Ejercicio 4. `=`, `==` y `<-`

::: {.ejercicio}
Datos: `diamantes`. Escribe tres líneas, cada una en su propio bloque con
`error=TRUE` si hace falta:

1. `filter(diamantes, corte = "Ideal")`
2. `filter(diamantes, corte == "Ideal")`
3. `diamantes_ideal = filter(diamantes, corte == "Ideal")`

**Verificación:** la segunda y la tercera producen la misma tabla; la primera no
produce ninguna.

**En palabras:** el `=` de la línea 1 y el `=` de la línea 3 son el mismo signo,
pero solo uno de los dos está mal. Explica qué hace `=` en cada sitio y por qué
en el curso preferimos `<-` para asignar.
:::

```{r c35-ej4, eval=FALSE}
# Escribe tu código aquí
```

### Ejercicio 5. El ejemplo mínimo

::: {.ejercicio}
Este bloque se cae, pero el mensaje no dice en cuál de los cuatro pasos:

`resumen <- diamantes |>`

`  filter(quilate > 0.5) |>`

`  group_by(corte) |>`

`  summarise(precio_medio = mean(Precio))`

Encuentra el paso que falla **reduciendo el problema**: corre el primer paso
solo, luego los dos primeros, y así hasta que reaparezca el error.

**Verificación:** cuando lo arregles, la tabla debe tener 5 filas, una por cada
nivel de `corte`.

**En palabras:** ¿en qué paso estaba el problema y cómo lo supiste? Explica por
qué reducir el código a un ejemplo mínimo es más rápido que releer las cuatro
líneas enteras.
:::

```{r c35-ej5, eval=FALSE}
# Escribe tu código aquí
```

### Ejercicio 6 (BONO). Que no se caiga por culpa del internet

::: {.ejercicio}
Guarda una tabla pequeña de `millas` en `Datos/millas_copia.csv` con
`write_csv()`. Después escribe un `tryCatch()` que intente leer un archivo desde
una dirección de internet que no existe y que, al fallar, lea tu copia local.

**Verificación:** el bloque debe correr sin error y devolver la tabla de tu copia
local.

**En palabras:** ¿qué diferencia hay entre este `tryCatch()` y simplemente poner
`error=TRUE` en el bloque?
:::

```{r c35-ej6, eval=FALSE}
# Escribe tu código aquí
```
