# Errores comunes y cómo resolverlos {#errores}

Fecha de la última revisión
```{r c35-1, echo=FALSE}
knitr::opts_chunk$set(echo = TRUE, warning = FALSE, message = FALSE)
Sys.Date()
```

***

Equivocarse **es parte normal de programar**. Hasta quienes llevan años usando R
ven errores todos los días. La destreza que de verdad importa no es *evitar* los
errores, sino **aprender a leerlos y resolverlos**, porque cuando hagas tu propio
análisis nadie va a haber "arreglado" el código de antemano.

::: {.nota}
Un mensaje de error casi siempre te dice **dos cosas**: *qué* salió mal y, muchas
veces, *dónde* (la función o la línea). Léelo despacio de arriba hacia abajo; la
primera línea suele ser la más importante.
:::

En este capítulo provocamos **a propósito** los errores más frecuentes para que
los reconozcas cuando aparezcan. En cada ejemplo verás el mensaje real de R y
luego cómo resolverlo.

```{r c35-2}
library(dplyr)
```

***

## `could not find function`

```{r c35-3, error=TRUE}
promedio(c(2, 4, 6))
```

::: {.peligro}
`could not find function "promedio"` significa que R no conoce esa función. Las
tres causas más comunes son: (1) escribiste mal el nombre, (2) **olvidaste activar
el paquete** con `library()`, o (3) la función es de otro paquete que no está
instalado. Solución: revisa la ortografía y corre el `library()` correspondiente.
:::

R **distingue mayúsculas de minúsculas**, así que `Sqrt` no es lo mismo que `sqrt`:

```{r c35-4, error=TRUE}
Sqrt(9)
```

::: {.consejo}
Si una función "no existe" pero estás seguro de que sí, revisa las mayúsculas:
`sqrt()`, no `Sqrt()`; `TRUE`, no `True`.
:::

***

## `object ... not found`

```{r c35-5, error=TRUE}
resultado + 1
```

::: {.peligro}
`object 'resultado' not found` quiere decir que usaste una variable que **todavía
no existe**. Suele pasar cuando hay una errata en el nombre o cuando no corriste
antes el bloque que crea esa variable. Solución: crea la variable primero
(`resultado <- ...`) y ejecuta los bloques **en orden**.
:::

***

## `non-numeric argument to binary operator`

```{r c35-6, error=TRUE}
"3" * 2
```

::: {.nota}
R no puede multiplicar **texto** por un número: `"3"` (con comillas) es una cadena
de caracteres, no el número `3`. Conviértelo con `as.numeric("3")` antes de operar.
:::

***

## `unused argument`

```{r c35-7, error=TRUE}
mean(c(1, 2, 3), n = 2)
```

::: {.peligro}
`unused argument (n = 2)` significa que le pasaste a la función un argumento que
**no reconoce**. Casi siempre es un nombre de argumento equivocado. Revisa la
ayuda con `?mean` para ver los nombres correctos (aquí no existe `n`; quizás
querías `trim`).
:::

***

## Confundir `=` con `==`

```{r c35-8, error=TRUE}
filter(mtcars, cyl = 6)
```

::: {.peligro}
Dentro de `filter()` (y para comparar en general) se usa `==`, no `=`. Un solo `=`
**asigna**; el doble `==` **compara**. Por suerte, `dplyr` hasta te sugiere la
corrección: `cyl == 6`.
:::

***

## El caso especial de `NA` (no es un error, pero engaña)

Esto **no** produce un error, pero el resultado sorprende a muchos:

```{r c35-9}
mean(c(1, 2, NA))
```

::: {.advertencia}
Casi cualquier cálculo con un valor faltante (`NA`) devuelve `NA`. No es un error:
R te avisa que no puede calcular la media sin saber ese dato. La solución es pedir
que ignore los faltantes con `na.rm = TRUE`:
:::

```{r c35-10}
mean(c(1, 2, NA), na.rm = TRUE)
```

***

## `cannot open file ... No such file or directory`

```{r c35-11, error=TRUE}
read.csv("mis_datos_que_no_existen.csv")
```

::: {.peligro}
Este error aparece cuando R **no encuentra el archivo**. Las causas típicas son:
el nombre está mal escrito, el archivo está en otra carpeta, o tu **directorio de
trabajo** no es el que crees. La mejor prevención es trabajar siempre dentro de un
**Proyecto de RStudio** y usar rutas relativas como `"Datos/mi_archivo.csv"`.
:::

***

## `cannot open URL` (descargar datos de internet)

Cuando un capítulo baja datos en vivo, por ejemplo con
`fread("https://…")` o `download.file()`, y no hay conexión (o el servidor no
responde), verás algo como esto:

```
Error in download.file(...) :
  cannot open URL 'https://ejemplo.com/datos.csv'
```

*(No ejecutamos ese código aquí a propósito, para no depender de la red.)*

::: {.advertencia}
`cannot open URL` **no es un error de tu código**: significa que no hay internet o
que el servidor está caído o lento. Verifica tu conexión y vuelve a intentar.
:::

Una técnica profesional para que tu análisis no se caiga por completo cuando esto
pasa es **`tryCatch()`**: intenta la descarga en vivo y, si falla, usa una copia
local que guardaste antes. Este es exactamente el patrón que usamos en el capítulo
de mapas:

```{r c35-12, eval=FALSE}
datos <- tryCatch(
  fread("https://ejemplo.com/datos.csv"),          # intenta en vivo
  error = function(e) readr::read_csv("Datos/copia_local.csv")  # si falla, usa la copia
)
```

::: {.consejo}
Buena práctica: descarga los datos **una vez**, guárdalos con `write_csv()` en la
carpeta `Datos/`, y en adelante trabaja con la copia local. Así tu análisis es
reproducible aunque no tengas internet.
:::

***

## Un método general para resolver errores

1. **Lee el mensaje completo**, sobre todo la primera línea.
2. Identifica la **función** o la **línea** que menciona.
3. Pregúntate: ¿escribí bien el nombre?, ¿activé el paquete?, ¿existe la variable?,
   ¿el archivo está donde digo?
4. Si te atoras, **copia el mensaje de error y búscalo en internet**: casi siempre
   alguien ya tuvo el mismo problema.
5. Reduce el problema a un **ejemplo mínimo** que lo reproduzca; muchas veces al
   simplificarlo descubres la causa.

::: {.nota}
Guarda la calma: un error no significa que "no sirves para esto". Significa que R
necesita que le aclares algo. Cada error que resuelves te hace mejor analista.
:::
