---
title: "Ejercicios del Capítulo 4"
subtitle: "Visualización de datos: la gramática de gráficos con ggplot2"
author: "Nombre del estudiante: ______________________"
date: "Fecha de entrega: ______________________"
output:
  html_document:
    toc: true
    toc_float: true
    number_sections: false
    theme: cosmo
---

```{r setup, include=FALSE}
knitr::opts_chunk$set(echo = TRUE, message = FALSE, warning = FALSE,
                      fig.width = 7, fig.height = 5)
```

# Instrucciones

Curso: **BIOL4026, Ciencia de Datos con R**. Capítulo 4 del libro del curso.

Este es el capítulo más importante del primer tercio del curso, así que tiene más
ejercicios que los demás. Todos se construyen unos sobre otros: el Ejercicio 3
parte del 1, el 4 del 3 y el 6 del 4. Hazlos en orden.

Los ejercicios usan `paises` del paquete `datos`, no `millas`, `diamantes` ni
`Anolis`, que son los conjuntos con los que se enseña en el capítulo.

Para recibir el crédito completo, cada ejercicio tiene que incluir tres cosas:

1. **El script**, en el bloque de código que ya está preparado.
2. **El resultado**, es decir, que el gráfico salga.
3. **Una explicación en palabras** en el espacio marcado. Un gráfico solo no contesta la pregunta.

Entrega el archivo `.Rmd` y el archivo `.html` que produce al hacer *Knit*. Si el
documento no compila, no se puede corregir.

## Valor

| Ejercicio | Tema | Puntos |
|:--|:--|--:|
| 1 | El gráfico mínimo: `ggplot()` + `geom_point()` | 5 |
| 2 | Dentro y fuera de `aes()` | 5 |
| 3 | Color y tamaño: tres variables en un gráfico | 5 |
| 4 | Cambiar la escala con `scale_x_log10()` | 5 |
| 5 | Facetas y grupos: `facet_wrap()` y `group` | 5 |
| 6 | Recta y curva: `geom_smooth()` con `lm` y LOESS | 5 |
| 7 | Cajas y conteos: `geom_boxplot()` y `geom_bar()` | 5 |
| **Total** | | **35** |
| 8 (bono) | Una figura presentable: `labs()`, tema y `ggsave()` | **5 adicionales** |

Cada ejercicio se evalúa así: script correcto (2 puntos), gráfico que sale y se
muestra (1 punto), explicación en palabras (2 puntos).

## Paquetes

```{r paquetes}
library(tidyverse)
library(datos)
```

Antes de empezar, mira qué tienes:

```{r explorar, eval=FALSE}
names(paises)
head(paises)
paises_2007 <- filter(paises, anio == 2007)
nrow(paises_2007)   # 142
```

---

# Ejercicio 1. El gráfico mínimo (5 puntos)

Con `paises` filtrado al año **2007**, haz un gráfico de puntos con
`pib_per_capita` en x y `esperanza_de_vida` en y.

*Verifica:* **142 puntos**, uno por país. Compruébalo con `nrow()` antes de
graficar.

```{r ej1}
# Escribe tu código aquí

```

**Explicación en palabras.** Describe la forma de la nube en una o dos oraciones.
¿Es una recta? Si no, ¿en qué parte del eje x cambia más rápido la esperanza de
vida?

> *Escribe aquí tu respuesta:*

---

# Ejercicio 2. Dentro y fuera de `aes()` (5 puntos)

Haz **dos** versiones del gráfico anterior:

a. Con `color = "purple"` **dentro** de `aes()`.
b. Con `color = "purple"` **fuera** de `aes()`, como argumento de `geom_point()`.

*Verifica:* una versión da puntos que no son morados y añade leyenda; la otra da
puntos morados sin leyenda.

```{r ej2a}
# Versión a: color dentro de aes()

```

```{r ej2b}
# Versión b: color fuera de aes()

```

**Explicación en palabras.** Explica qué entendió `ggplot2` en el caso que salió
mal, y por qué eso hace que aparezca una leyenda.

> *Escribe aquí tu respuesta:*

---

# Ejercicio 3. Una tercera variable (5 puntos)

Al gráfico del Ejercicio 1 añádele el `continente` en el color y la `poblacion`
en el tamaño de los puntos.

*Verifica:* **dos leyendas**, una de color con **5** categorías y una de tamaño
continua.

```{r ej3}
# Escribe tu código aquí

```

**Explicación en palabras.** Con cinco continentes el color funciona. ¿Qué pasaría
si mapearas `pais` al color? Explica por qué esa estética no sirve para esa
variable.

> *Escribe aquí tu respuesta:*

---

# Ejercicio 4. Cambiar la escala, no los datos (5 puntos)

Repite el gráfico del Ejercicio 3 y añádele `scale_x_log10()`.

*Verifica:* siguen siendo **142** puntos; cambian las marcas del eje x y la forma
de la nube.

```{r ej4}
# Escribe tu código aquí

```

**Explicación en palabras.** Compara este gráfico con el del Ejercicio 3. ¿Cuál
deja ver mejor la relación? ¿Por qué cambiar la escala no es "hacer trampa" con
los datos?

> *Escribe aquí tu respuesta:*

---

# Ejercicio 5. Facetas (5 puntos)

Con **todos** los años, grafica `anio` contra `esperanza_de_vida` usando
`geom_line(aes(group = pais))`, y separa en paneles por `continente` con
`facet_wrap()`.

*Verifica:* **5 paneles**; el de Oceanía tiene **2** líneas.

```{r ej5}
# Escribe tu código aquí

```

**Explicación en palabras.** Hay al menos un país cuya línea baja bruscamente en
los años noventa. Encuéntralo, di en qué continente está, y explica por qué este
gráfico lo hace visible mientras que el promedio del continente lo escondería.

> *Escribe aquí tu respuesta:*

---

# Ejercicio 6. Recta y curva (5 puntos)

Con `paises` en 2007 y `scale_x_log10()`, añade **dos** capas de tendencia: una
con `method = "lm"` y otra sin `method` (LOESS), con colores distintos y
`se = FALSE` en las dos.

*Verifica:* tres capas en el gráfico: puntos, una recta y una curva.

```{r ej6}
# Escribe tu código aquí

```

**Explicación en palabras.** ¿En qué parte del rango se separan más la recta y la
curva? ¿Cuál usarías para **reportar** un resultado y cuál para **explorar**?
Justifica.

> *Escribe aquí tu respuesta:*

---

# Ejercicio 7. Cajas y conteos (5 puntos)

Con `paises` en 2007, haz dos gráficos:

a. Un diagrama de cajas de `esperanza_de_vida` por `continente`, con
   `coord_flip()`.
b. Un gráfico de barras que cuente cuántos países hay por `continente`.

*Verifica:* **5** categorías en los dos. En el de barras, la más alta es
**África**, y las cinco suman **142**.

```{r ej7a}
# Diagrama de cajas

```

```{r ej7b}
# Gráfico de barras

```

**Explicación en palabras.** El gráfico de barras no usa ninguna variable en el
eje y y sin embargo tiene eje y. ¿De dónde salieron esas alturas? Usa el término
correcto de la gramática de gráficos.

> *Escribe aquí tu respuesta:*

---

# Ejercicio 8 (BONO). Una figura presentable (5 puntos adicionales)

Convierte el gráfico del Ejercicio 6 en una figura de informe: título, subtítulo
con el año, nombres completos en los ejes con unidades, título de la leyenda, y un
tema claro. Guárdala con `ggsave()` en `.png`, 7 por 5 pulgadas, 300 dpi.

*Verifica:* `file.exists()` sobre el nombre del archivo devuelve `TRUE`, y en la
figura no queda ningún nombre de columna sin traducir.

```{r ej8}
# Escribe tu código aquí

```

**Explicación en palabras.** Menciona dos cosas que hiciste que un lector notaría
si faltaran, y una que hiciste solo por gusto.

> *Escribe aquí tu respuesta:*
