---
title: "Ejercicios del Capítulo 17"
subtitle: "Tibbles: crear tablas, imprimirlas y sacarles columnas sin sorpresas"
author: "Nombre del estudiante: ______________________"
date: "Fecha de entrega: ______________________"
output:
  html_document:
    toc: true
    toc_float: true
    number_sections: false
    theme: cosmo
---

```{r setup, include=FALSE}
knitr::opts_chunk$set(echo = TRUE, message = FALSE, warning = FALSE)
```

# Instrucciones

Curso: **BIOL4026, Ciencia de Datos con R**. Capítulo 17 del libro del curso.

Los ejercicios usan `millas` y `paises` del paquete `datos`, `mtcars` de R, y tablas que vas a escribir a mano. No usan `vuelos`, que es el conjunto con el que se enseña en el capítulo.

Un par de ejercicios te piden provocar un error o una advertencia a propósito. Para que el documento compile igual, añade `error=TRUE` o `warning=TRUE` a las opciones de ese bloque.

Para recibir el crédito completo, cada ejercicio tiene que incluir tres cosas:

1. **El script**, en el bloque de código que ya está preparado.
2. **El resultado**, es decir, que el bloque corra y se vea la tabla o el mensaje.
3. **Una explicación en palabras** en el espacio marcado.

Entrega el archivo `.Rmd` y el archivo `.html` que produce al hacer *Knit*.

## Valor

| Ejercicio | Tema | Puntos |
|:--|:--|--:|
| 1 | Completar el tibble | 5 |
| 2 | Una tabla escrita a mano con `tribble()` | 5 |
| 3 | Ida y vuelta entre tibble y data frame | 5 |
| 4 | Imprimir lo justo | 5 |
| 5 | La errata que no avisa | 5 |
| 6 | `$`, `[[` y `[` no dan lo mismo | 5 |
| **Total** | | **30** |
| 7 (bono) | Los nombres de fila se pierden | **5 adicionales** |

Cada ejercicio se evalúa así: script correcto (2 puntos), resultado que corre (1 punto), explicación en palabras (2 puntos).

## Paquetes

```{r paquetes}
library(tidyverse)
library(datos)
```

---

# Ejercicio 1. Completar el tibble (5 puntos)

El bloque del principio del capítulo construye solo **seis** de las ocho filas que pedía el enunciado. Complétalo:

- `secuencia`: los números del 1 al 8;
- `edad`: 23, 26, 24, 26, 27, 11, 20, 21;
- `nombre`: Jose, Maria, Carol, Moncho, Liz, Maria, Jorge, Miguel.

*Verifica:* 8 filas y 3 columnas. La línea de tipos debe decir `<int>` o `<dbl>` para las dos primeras columnas y `<chr>` para la tercera.

2. En un bloque con `error=TRUE`, intenta lo mismo pero dándole a `edad` solo **siete** valores. Copia el mensaje.
3. Prueba ahora con **un** solo valor en una columna nueva, por ejemplo `curso = "BIOL4026"`.
4. Explica en palabras por qué siete valores fallan y uno solo funciona.

```{r ej1a}
# Escribe tu código aquí

```

```{r ej1b, error=TRUE}
# La versión con siete valores

```

**Explicación:**

*(escribe aquí tu respuesta en palabras)*

---

# Ejercicio 2. Una tabla escrita a mano con `tribble()` (5 puntos)

1. Con `tribble()`, escribe una tabla de **cuatro parcelas de campo** con tres columnas: `parcela` (texto), `n_plantas` (número) y `humedad` (texto: "alta" o "baja"). Invéntate los valores.
2. Alinea los valores en columnas para que se lean bien.

*Verifica:* 4 filas, 3 columnas, y los tipos correctos en la línea de tipos.

3. Escribe la **misma** tabla con `tibble()`, por columnas.
4. Explica en palabras en qué situación preferirías `tribble()` y en cuál `tibble()`. Da un ejemplo de tu propio trabajo o de la clase.

```{r ej2}
# Escribe tu código aquí

```

**Explicación:**

*(escribe aquí tu respuesta en palabras)*

---

# Ejercicio 3. Ida y vuelta (5 puntos)

1. Convierte `millas` en data frame con `as.data.frame()` y guárdalo en `millas_df`.
2. Convierte `millas_df` otra vez en tibble con `as_tibble()` y guárdalo en `millas_tb`.
3. Aplica `is_tibble()` y `is.data.frame()` a los tres objetos: `millas`, `millas_df` y `millas_tb`.

*Verifica:* `is.data.frame()` da `TRUE` en los **tres**; `is_tibble()` solo en **dos**.

4. Explica en palabras por qué `is.data.frame()` dice `TRUE` incluso para el tibble. ¿Qué relación hay entre las dos clases?
5. Comprueba con `nrow()` y `ncol()` que no se perdió nada por el camino.

```{r ej3}
# Escribe tu código aquí

```

**Explicación:**

*(escribe aquí tu respuesta en palabras)*

---

# Ejercicio 4. Imprimir lo justo (5 puntos)

Con `paises`, imprime de estas maneras:

1. Tal cual.
2. Con `print(n = 3)`.
3. Con `print(n = 15, width = Inf)`.
4. Como data frame: `head(as.data.frame(paises), n = 20)`.

*Verifica:* la impresión normal enseña **10** filas y una nota de cuántas quedaron fuera.

5. Además del número de filas, ¿qué información te da el tibble que el data frame no te da?
6. ¿Por qué esa información ahorra tiempo al principio de un análisis? Piensa en una columna que uno cree numérica y resulta ser texto.

```{r ej4}
# Escribe tu código aquí

```

**Explicación:**

*(escribe aquí tu respuesta en palabras)*

---

# Ejercicio 5. La errata que no avisa (5 puntos)

1. Crea `pais_df <- as.data.frame(paises)` y `pais_tb <- as_tibble(paises)`.
2. En los dos, pide la columna con el nombre **incompleto**: `$pib` en vez de `$pib_per_capita`. Usa `warning=TRUE` en el bloque.
3. Mira `head()` de cada resultado.

*Verifica:* uno de los dos devuelve datos; el otro devuelve `NULL` con una advertencia.

4. Imagina que esa línea está en el medio de un análisis de 200 líneas. ¿Cuál de los dos comportamientos prefieres y por qué?
5. Este es el argumento más fuerte del capítulo a favor del tibble. Escríbelo con tus propias palabras, en tres o cuatro oraciones.

```{r ej5, warning=TRUE}
# Escribe tu código aquí

```

**Explicación:**

*(escribe aquí tu respuesta en palabras)*

---

# Ejercicio 6. `$`, `[[` y `[` no dan lo mismo (5 puntos)

Con `pais_tb` y `pais_df` del ejercicio anterior, saca la columna `esperanza_de_vida` de cuatro maneras y aplícale `class()` a cada resultado:

1. `$esperanza_de_vida`
2. `[["esperanza_de_vida"]]`
3. `["esperanza_de_vida"]` (un solo corchete)
4. `[, "esperanza_de_vida"]`

*Verifica:* dos de las cuatro devuelven un **vector** y dos devuelven una **tabla**. Y la número 4 **no** se comporta igual en `pais_df` que en `pais_tb`.

5. ¿Cuál de las cuatro usarías dentro de una función que recibe el nombre de la columna como **texto**? ¿Por qué no sirve `$` ahí?
6. Explica por qué esa diferencia en la número 4 puede romper un script viejo escrito para data frames.

```{r ej6}
# Escribe tu código aquí

```

**Explicación:**

*(escribe aquí tu respuesta en palabras)*

---

# Ejercicio 7 (BONO). Los nombres de fila se pierden (5 puntos adicionales)

`mtcars` guarda los modelos de carro en los **nombres de fila**, no en una columna.

1. Míralos con `rownames(mtcars)` y con `head(mtcars)`.
2. Conviértelo con `as_tibble()` y vuelve a mirar. ¿Dónde quedaron los modelos?
3. Hazlo bien con `tibble::rownames_to_column(mtcars, var = "modelo")` y después conviértelo en tibble.

*Verifica:* el tibble hecho con `as_tibble()` tiene **11** columnas; el hecho con `rownames_to_column()` tiene **12**.

4. ¿Por qué el tibble decidió no guardar nombres de fila? Piensa en qué son realmente esos nombres.
5. Relaciónalo con lo que aprendiste sobre **datos ordenados**: ¿dónde debería vivir el modelo del carro?

```{r ej7}
# Escribe tu código aquí

```

**Explicación:**

*(escribe aquí tu respuesta en palabras)*
