---
title: "Ejercicios del Capítulo 30"
subtitle: "Nubes de palabras: corpus, limpieza, palabras vacías y cuándo no usarlas"
author: "Nombre del estudiante: ______________________"
date: "Fecha de entrega: ______________________"
output:
  html_document:
    toc: true
    toc_float: true
    number_sections: false
    theme: cosmo
---

```{r setup, include=FALSE}
knitr::opts_chunk$set(echo = TRUE, message = FALSE, warning = FALSE)
```

# Instrucciones

Curso: **BIOL4026, Ciencia de Datos con R**. Capítulo 30 del libro del curso.

Los ejercicios usan `Datos/el_quijote.txt` y `Datos/Alice_Adventures_in_Wonderland.txt`, que ya están en el repositorio del curso. No usan el discurso ni el documento sobre inteligencia artificial del capítulo.

La idea de fondo es que **el paso de la limpieza es el capítulo entero**. Dibujar la nube es una línea; decidir qué palabras merecen estar en ella es el trabajo, y es donde se evalúa el criterio.

Para recibir el crédito completo, cada ejercicio tiene que incluir tres cosas:

1. **El script**, en el bloque de código que ya está preparado.
2. **El resultado**: que la nube o la tabla se vean.
3. **Una explicación en palabras** en el espacio marcado.

Entrega el archivo `.Rmd` y el archivo `.html` que produce al hacer *Knit*.

## Valor

| Ejercicio | Tema | Puntos |
|:--|:--|--:|
| 1 | La nube inútil | 5 |
| 2 | Las palabras vacías | 5 |
| 3 | Tus propias palabras vacías | 5 |
| 4 | Los parámetros de la nube | 5 |
| 5 | La nube contra las barras | 5 |
| 6 | Dos idiomas | 5 |
| **Total** | | **30** |
| 7 (bono) | Los acentos que se parten | **5 adicionales** |

Cada ejercicio se evalúa así: script correcto (2 puntos), resultado visible (1 punto), explicación en palabras (2 puntos).

## Paquetes

```{r paquetes}
library(tidyverse)
library(tm)
library(wordcloud)
library(wordcloud2)
library(RColorBrewer)
```

Una función que te va a ahorrar repetir los cinco pasos siete veces:

```{r ayuda, eval=FALSE}
frecuencias <- function(archivo, vacias = NULL) {
  texto <- readLines(archivo, warn = FALSE)
  docs  <- Corpus(VectorSource(texto))
  docs  <- tm_map(docs, content_transformer(tolower))
  docs  <- tm_map(docs, removeNumbers)
  if (!is.null(vacias)) docs <- tm_map(docs, removeWords, vacias)
  docs  <- tm_map(docs, removePunctuation)
  docs  <- tm_map(docs, stripWhitespace)
  m <- as.matrix(TermDocumentMatrix(docs))
  v <- sort(rowSums(m), decreasing = TRUE)
  tibble(word = names(v), freq = as.numeric(v))
}
```

---

# Ejercicio 1. La nube inútil (5 puntos)

1. Lee `Datos/el_quijote.txt` y haz todo el proceso **sin quitar ninguna palabra vacía**.
2. Saca la tabla de las diez palabras más frecuentes.
3. Dibuja la nube.

*Verifica:* entre las diez primeras están `que`, `de` y `y`. `que` pasa de **10 000** apariciones.

```{r ej1}
# Escribe tu código aquí

```

4. ¿Qué te dice esta nube sobre el contenido del Quijote? Contesta con honestidad.
5. ¿Serviría esta misma nube para cualquier otro libro en español? ¿Por qué?

**Explicación:**

*(escribe aquí tu respuesta en palabras)*

---

# Ejercicio 2. Las palabras vacías (5 puntos)

1. Repite el proceso quitando `stopwords("spanish")`.
2. Saca las diez primeras y dibuja la nube.

*Verifica:* ahora `quijote` y `sancho` están entre las diez primeras, y `quijote` pasa de **700** apariciones.

```{r ej2}
# Escribe tu código aquí

```

3. Pon las dos listas de diez, la del Ejercicio 1 y esta, una al lado de la otra. ¿Cuántas palabras cambiaron?
4. Explica por qué el paso de las palabras vacías es el más importante de los cinco.
5. Mira `stopwords("spanish")` completa. ¿Cuántas palabras tiene? ¿Hay alguna que **no** te parezca vacía?

**Explicación:**

*(escribe aquí tu respuesta en palabras)*

---

# Ejercicio 3. Tus propias palabras vacías (5 puntos)

1. Mira las **treinta** primeras palabras del Ejercicio 2.
2. Identifica las que no dicen nada sobre el contenido: fórmulas de tratamiento (`vuestra`, `merced`), verbos de diálogo (`dijo`, `respondió`), muletillas.
3. Ponlas en tu propia lista y vuelve a generar la nube.

*Verifica:* la lista de las diez primeras cambia respecto al Ejercicio 2, y tu lista propia tiene al menos **cinco** palabras.

```{r ej3}
# Escribe tu código aquí

```

4. Justifica **cada** palabra que quitaste, una por una.
5. ¿Podría alguien defender que `dijo` **sí** dice algo sobre el Quijote? Explica en qué tipo de análisis quitarla sería un error.

**Explicación:**

*(escribe aquí tu respuesta en palabras)*

---

# Ejercicio 4. Los parámetros de la nube (5 puntos)

Con la tabla de frecuencias del Ejercicio 3, genera **cuatro** nubes cambiando solo los parámetros:

1. `max.words = 20`
2. `max.words = 200`
3. `min.freq = 100`
4. `rot.per = 0`

*Verifica:* las cuatro salen distintas, y la de `max.words = 200` es claramente más difícil de leer.

```{r ej4}
# Escribe tu código aquí

```

5. ¿Cuál escogerías para la **portada** de un informe y cuál para la sección de **resultados**?
6. ¿Qué hace `rot.per`? ¿Por qué ponerlo en cero ayuda a leer?

**Explicación:**

*(escribe aquí tu respuesta en palabras)*

---

# Ejercicio 5. La nube contra las barras (5 puntos)

Con las **veinte** palabras más frecuentes del Ejercicio 3:

1. Haz la nube.
2. Haz un diagrama de barras horizontales ordenado con `fct_reorder()`.

*Verifica:* las dos gráficas usan exactamente los mismos veinte datos.

```{r ej5}
# Escribe tu código aquí

```

3. Mirando **solo la nube**, escribe de memoria cuáles crees que son las cinco primeras palabras, en orden.
4. Ahora comprueba con las barras. ¿Acertaste?
5. ¿Cuántas veces más frecuente es la primera que la quinta? ¿Se puede contestar eso con la nube?
6. ¿En qué situación usarías cada una?

**Explicación:**

*(escribe aquí tu respuesta en palabras)*

---

# Ejercicio 6. Dos idiomas (5 puntos)

1. Repite todo el proceso con `Datos/Alice_Adventures_in_Wonderland.txt`, que está en inglés, usando `stopwords("english")`.
2. Después hazlo **cruzado**, a propósito: al Quijote quítale las palabras vacías **inglesas**, y a Alicia las **españolas**.

*Verifica:* las dos versiones cruzadas quedan prácticamente igual que sin limpiar nada.

```{r ej6}
# Escribe tu código aquí

```

3. Explica por qué.
4. ¿Qué pasaría con un texto que mezcla los dos idiomas, como un artículo científico en español con citas en inglés? ¿Cómo lo resolverías?

**Explicación:**

*(escribe aquí tu respuesta en palabras)*

---

# Ejercicio 7 (BONO). Los acentos que se parten (5 puntos adicionales)

En la lista de palabras del Quijote aparecen cosas raras como `habi` en vez de `había`. No es un error de `tm`: el archivo guarda los acentos en forma **descompuesta**, la letra y la tilde como dos caracteres separados.

1. Compruébalo: busca una palabra con acento en el texto leído del archivo y cuenta sus caracteres con `nchar()`. Compáralo con `nchar("había")` escrito por ti.
2. Arréglalo con `stringi::stri_trans_nfc()` sobre el texto, **antes** de construir el corpus.
3. Vuelve a contar las palabras.

*Verifica:* después de normalizar, las palabras con acento dejan de salir partidas en la lista de frecuencias.

```{r ej7}
# Escribe tu código aquí

```

4. Este problema es primo del de la codificación del capítulo de importar datos. Explica en qué se parecen y en qué se diferencian.
5. ¿En cuál de los cinco pasos del capítulo habría que arreglarlo, y por qué no en otro?

**Explicación:**

*(escribe aquí tu respuesta en palabras)*
