---
title: "Ejercicios del Capítulo 16"
subtitle: "Pipes: %>%, |>, el marcador de posición, %$%, %<>%, %T>% y %in%"
author: "Nombre del estudiante: ______________________"
date: "Fecha de entrega: ______________________"
output:
  html_document:
    toc: true
    toc_float: true
    number_sections: false
    theme: cosmo
---

```{r setup, include=FALSE}
knitr::opts_chunk$set(echo = TRUE, message = FALSE, warning = FALSE)
```

# Instrucciones

Curso: **BIOL4026, Ciencia de Datos con R**. Capítulo 16 del libro del curso.

Los ejercicios usan `millas` y `paises` del paquete `datos`, en español, y no `mtcars`, `iris` ni `diamonds`, que son los conjuntos con los que se enseña en el capítulo.

Varios ejercicios te piden **provocar un error a propósito** para ver qué pasa. Para que el documento compile igual, añade `error=TRUE` a las opciones de ese bloque.

Para recibir el crédito completo, cada ejercicio tiene que incluir tres cosas:

1. **El script**, en el bloque de código que ya está preparado.
2. **El resultado**, es decir, que el bloque corra (o que muestre el error que se pedía).
3. **Una explicación en palabras** en el espacio marcado.

Entrega el archivo `.Rmd` y el archivo `.html` que produce al hacer *Knit*.

## Valor

| Ejercicio | Tema | Puntos |
|:--|:--|--:|
| 1 | De código anidado a código con pipes | 5 |
| 2 | El marcador de posición `.` | 5 |
| 3 | `%>%` y el pipe nativo lado a lado | 5 |
| 4 | `%$%` con una función que quiere vectores | 5 |
| 5 | Por qué `%<>%` es peligroso | 5 |
| 6 | `%T>%`, el paso de lado | 5 |
| **Total** | | **30** |
| 7 (bono) | `%in%` no es un pipe | **5 adicionales** |

Cada ejercicio se evalúa así: script correcto (2 puntos), resultado que corre (1 punto), explicación en palabras (2 puntos).

## Paquetes

```{r paquetes}
library(tidyverse)
library(magrittr)
library(datos)
```

```{r base, eval=FALSE}
p2007 <- paises |> filter(anio == 2007)
```

---

# Ejercicio 1. De adentro hacia afuera, a de arriba hacia abajo (5 puntos)

Este código anidado funciona, pero es ilegible:

```
arrange(summarise(group_by(filter(paises, anio == 2007), continente),
                  esperanza_media = mean(esperanza_de_vida)),
        desc(esperanza_media))
```

1. Córrelo tal cual para saber cuál es el resultado que hay que reproducir.
2. Reescríbelo con pipes, **un paso por línea**.

*Verifica:* tu tabla debe tener **5** filas, una por continente, y el mismo orden que la versión anidada.

3. ¿En qué orden hay que leer la versión anidada para entenderla? ¿Y la tuya?
4. Cuenta cuántas veces aparece un paréntesis de cierre seguido en cada versión. ¿Qué te dice eso?

```{r ej1}
# Escribe tu código aquí

```

**Explicación:**

*(escribe aquí tu respuesta en palabras)*

---

# Ejercicio 2. El marcador de posición `.` (5 puntos)

Con `paises` del año 2007:

1. Ajusta un modelo lineal de `esperanza_de_vida` en función de `pib_per_capita`, **dentro de una cadena de pipes**, con `lm()`. Como `lm()` quiere la fórmula en primer lugar, vas a necesitar `data = .`.
2. Mira los coeficientes con `coef()` o `summary()`.

*Verifica:* el coeficiente de `pib_per_capita` tiene que salir **positivo**.

3. Prueba la misma cadena **sin** el punto, en un bloque con `error=TRUE`, y copia el mensaje.
4. Explica en palabras qué recibió `lm()` como primer argumento cuando quitaste el punto, y por qué eso no podía funcionar.

```{r ej2a}
# Escribe tu código aquí

```

```{r ej2b, error=TRUE}
# La versión sin el punto

```

**Explicación:**

*(escribe aquí tu respuesta en palabras)*

---

# Ejercicio 3. `%>%` y `|>` lado a lado (5 puntos)

Con `millas`:

1. Escribe **la misma** cadena dos veces, una con `%>%` y otra con `|>`: filtra los vehículos de 2008, agrupa por `clase`, calcula el promedio de `autopista` y ordena de mayor a menor.
2. Después escribe, cada una en su propio bloque con `error=TRUE`, estas dos líneas **sin paréntesis**: `millas %>% nrow` y `millas |> nrow`.

*Verifica:* las dos cadenas tienen que dar exactamente la misma tabla; **una** de las dos líneas sin paréntesis da error.

3. ¿Cuál de las dos falló y por qué?
4. ¿Cuál de los dos pipes usarías por defecto? ¿En qué caso cambiarías de opinión?

```{r ej3a}
# Las dos cadenas

```

```{r ej3b, error=TRUE}
# Las dos líneas sin paréntesis

```

**Explicación:**

*(escribe aquí tu respuesta en palabras)*

---

# Ejercicio 4. `%$%` con una función que quiere vectores (5 puntos)

Con `millas`, calcula la correlación entre `cilindrada` y `autopista` de tres maneras:

1. Con `cor(millas$cilindrada, millas$autopista)`.
2. Con `%$%`.
3. Con `summarise()` dentro de una cadena de pipes normal.

Y una cuarta, que **no** funciona: la misma llamada a `cor()` pero con `%>%` en vez de `%$%`, en un bloque con `error=TRUE`.

*Verifica:* las tres que funcionan dan el mismo número, **negativo** y con valor absoluto mayor que **0.7**.

4. ¿Qué mensaje da la versión con `%>%` y por qué?
5. ¿Cuál de las tres que sí funcionan usarías en un análisis tuyo? Justifica.

```{r ej4a}
# Las tres que funcionan

```

```{r ej4b, error=TRUE}
# La que no funciona

```

**Explicación:**

*(escribe aquí tu respuesta en palabras)*

---

# Ejercicio 5. Por qué `%<>%` es peligroso (5 puntos)

1. Haz una copia: `millas_copia <- millas`.
2. Mira los primeros valores de `millas_copia$autopista`.
3. Corre `millas_copia$autopista %<>% sqrt` y vuelve a mirarlos.
4. Corre **la misma línea otra vez** y míralos una tercera vez.

*Verifica:* `millas$autopista` sigue intacto, pero `millas_copia$autopista` cambió las **dos** veces.

5. Explica en palabras por qué esto rompe la reproducibilidad de un script: ¿qué pasa si alguien corre tu documento dos veces?
6. Escribe debajo la versión con `mutate()` que consigue lo mismo **sin** ese problema.

```{r ej5}
# Escribe tu código aquí

```

**Explicación:**

*(escribe aquí tu respuesta en palabras)*

---

# Ejercicio 6. `%T>%`, el paso de lado (5 puntos)

Con `millas`, en **una sola cadena**:

1. Toma `millas`, quédate solo con `cilindrada` y `autopista`, dibuja el par con `plot()` **en el medio** de la cadena usando `%T>%`, y termina calculando el promedio de las dos columnas con `colMeans()`.
2. Prueba primero la misma cadena con `%>%` en vez de `%T>%`, en un bloque con `error=TRUE`.

*Verifica:* con `%T>%` sale la gráfica **y** un vector de dos promedios.

3. ¿Qué recibió `colMeans()` cuando usaste `%>%`? ¿Por qué?
4. Escribe cómo harías lo mismo sin `%T>%`, usando un objeto intermedio. ¿Cuál de las dos versiones prefieres y por qué?

```{r ej6a, error=TRUE}
# La versión con %>% que falla

```

```{r ej6b}
# La versión con %T>%

```

**Explicación:**

*(escribe aquí tu respuesta en palabras)*

---

# Ejercicio 7 (BONO). `%in%` no es un pipe (5 puntos adicionales)

Con `paises` del año 2007:

1. Filtra los países de tres continentes de dos maneras: con `|` repetido tres veces, y con `%in%`.
2. Contesta **con código**: ¿qué devuelve `NA %in% c(1, 2)`? ¿Y `NA == 1`?

*Verifica:* las dos maneras de filtrar dan exactamente la misma tabla.

3. `%in%` se escribe con signos de porcentaje a los lados, igual que los pipes, pero no lo es. Explica en una oración qué hace realmente.
4. Explica por qué la diferencia entre lo que devuelve `NA %in% ...` y lo que devuelve `NA == ...` puede cambiar el resultado de un filtro.

```{r ej7}
# Escribe tu código aquí

```

**Explicación:**

*(escribe aquí tu respuesta en palabras)*
