---
title: "Ejercicios del Capítulo 5"
subtitle: "Calculadora sofisticada: operadores, vectores, tipos y el pipe"
author: "Nombre del estudiante: ______________________"
date: "Fecha de entrega: ______________________"
output:
  html_document:
    toc: true
    toc_float: true
    number_sections: false
    theme: cosmo
---

```{r setup, include=FALSE}
knitr::opts_chunk$set(echo = TRUE, message = FALSE, warning = FALSE)
```

# Instrucciones

Curso: **BIOL4026, Ciencia de Datos con R**. Capítulo 5 del libro del curso.

Los primeros ejercicios trabajan con vectores que construyes tú; los últimos usan
`vuelos` del paquete `datos`, no `millas` ni `diamantes`, que son los conjuntos
con los que se enseña en el capítulo.

Para recibir el crédito completo, cada ejercicio tiene que incluir tres cosas:

1. **El script**, en el bloque de código que ya está preparado.
2. **El resultado**, es decir, que el bloque corra y produzca el valor o la tabla.
3. **Una explicación en palabras** en el espacio marcado. Un número solo no contesta la pregunta.

Entrega el archivo `.Rmd` y el archivo `.html` que produce al hacer *Knit*. Si el
documento no compila, no se puede corregir.

## Valor

| Ejercicio | Tema | Puntos |
|:--|:--|--:|
| 1 | El residuo y el cociente: `%%` y `%/%` | 5 |
| 2 | Logaritmos: `log()`, `log10()`, `log2()`, `exp()` | 5 |
| 3 | Vectores y tipos: `c()`, `seq()`, `class()` | 5 |
| 4 | `length()` frente a `nrow()` y `ncol()` | 5 |
| 5 | Filtrar y contar: `filter()` y `nrow()` | 5 |
| 6 | Una columna nueva con `$` | 5 |
| **Total** | | **30** |
| 7 (bono) | El reciclaje silencioso de vectores | **5 adicionales** |

Cada ejercicio se evalúa así: script correcto (2 puntos), resultado que corre y se
muestra (1 punto), explicación en palabras (2 puntos).

## Paquetes

```{r paquetes}
library(tidyverse)
library(datos)
```

---

# Ejercicio 1. El residuo y el cociente (5 puntos)

```{r ej1-datos}
horas <- c(517, 533, 542, 554, 558, 1730, 2359)
```

Sepáralas en dos vectores, uno con la **hora** y otro con los **minutos**, usando
`%/%` y `%%`.

*Verifica:* **7** elementos en cada vector. Para `1730`, hora `17` y minuto `30`;
para `517`, hora `5` y minuto `17`.

```{r ej1}
# Escribe tu código aquí

```

**Explicación en palabras.** Explica en una oración qué hace cada uno de los dos
operadores, y por qué `2359` no se convierte a minutos desde medianoche con una
simple división entre 100.

> *Escribe aquí tu respuesta:*

---

# Ejercicio 2. Logaritmos (5 puntos)

Calcula el logaritmo de `1000` en base natural, en base 10 y en base 2, de tres
maneras distintas. Después comprueba que `exp()` deshace el logaritmo natural.

*Verifica:* en base 10 da exactamente **3**; el natural da cerca de 6.9, y `exp()`
de ese número devuelve 1000.

```{r ej2}
# Escribe tu código aquí

```

**Explicación en palabras.** Un compañero calculó `log(1000)`, obtuvo 6.9 y dijo
que R estaba malo porque "el log de mil es tres". Explícale qué pasó.

> *Escribe aquí tu respuesta:*

---

# Ejercicio 3. Vectores y tipos (5 puntos)

Crea tres vectores: los números del 1 al 10; los pares del 2 al 20 con `seq()`
(no a mano); y uno que mezcle números y texto, por ejemplo `c(1, 2, "tres", 4)`.
Comprueba `class()` y `length()` de cada uno.

*Verifica:* los dos primeros tienen **10** elementos. El tercero tiene `class()`
igual a `"character"`.

```{r ej3}
# Escribe tu código aquí

```

**Explicación en palabras.** ¿Por qué el tercer vector es de texto si tres de sus
cuatro valores son números? ¿Qué problema causaría eso si fuera una columna
importada de Excel donde alguien escribió "no medido" en una celda?

> *Escribe aquí tu respuesta:*

---

# Ejercicio 4. `length()` y las tablas (5 puntos)

Corre `length(vuelos)`, `nrow(vuelos)` y `ncol(vuelos)` y compara.

*Verifica:* `nrow()` da **336,776** y `ncol()` da **19**. `length()` coincide con
uno de los dos.

```{r ej4}
# Escribe tu código aquí

```

**Explicación en palabras.** ¿Con cuál coincide `length()` y por qué? Usa en tu
respuesta la palabra "lista".

> *Escribe aquí tu respuesta:*

---

# Ejercicio 5. Filtrar y contar (5 puntos)

Cuenta cuántos vuelos salieron con **más de dos horas** de retraso
(`atraso_salida` está en minutos), y calcula qué **proporción** del total
representan. Mira también cuántos `NA` hay en `atraso_salida` antes de filtrar.

*Verifica:* el número filtrado es mucho menor que 336,776 y la proporción queda
entre 0 y 1.

```{r ej5}
# Escribe tu código aquí

```

**Explicación en palabras.** Los vuelos cancelados tienen `NA` en `atraso_salida`
y `filter()` los descarta. ¿Tu proporción está calculada sobre el total de vuelos
o sobre los que sí salieron? ¿Cuál de las dos contesta "¿qué porcentaje de vuelos
sale muy tarde?"?

> *Escribe aquí tu respuesta:*

---

# Ejercicio 6. Una columna nueva (5 puntos)

Sobre una **copia** de `vuelos`, y usando la forma de R base (`$` y `<-`), crea
una columna `velocidad` igual a `distancia / tiempo_vuelo * 60` (millas por hora).
Mira el máximo y el mínimo.

*Verifica:* la copia tiene **20** columnas. El máximo y el mínimo tienen que ser
números, no `NA`.

```{r ej6}
# Escribe tu código aquí

```

**Explicación en palabras.** El valor máximo probablemente sea absurdo para un
avión comercial. Da una explicación posible que no sea "el avión iba a esa
velocidad".

> *Escribe aquí tu respuesta:*

---

# Ejercicio 7 (BONO). El reciclaje silencioso (5 puntos adicionales)

Crea `a <- 1:10` y `b <- c(1, 2)`, y suma `a + b`. Después crea `d <- c(1, 2, 3)`
y suma `a + d`.

*Verifica:* la primera suma funciona y devuelve **10** valores; la segunda da una
**advertencia**.

```{r ej7, warning=TRUE}
# Escribe tu código aquí

```

**Explicación en palabras.** ¿Qué hizo R en el primer caso? ¿Por qué no avisó? ¿Por
qué ese silencio es más peligroso que la advertencia del segundo caso?

> *Escribe aquí tu respuesta:*
