---
title: "Ejercicios del Capítulo 27"
subtitle: "Iteración: for, map, fórmulas anónimas, across, safely y walk"
author: "Nombre del estudiante: ______________________"
date: "Fecha de entrega: ______________________"
output:
  html_document:
    toc: true
    toc_float: true
    number_sections: false
    theme: cosmo
---

```{r setup, include=FALSE}
knitr::opts_chunk$set(echo = TRUE, message = FALSE, warning = FALSE)
```

# Instrucciones

Curso: **BIOL4026, Ciencia de Datos con R**. Capítulo 27 del libro del curso.

Los ejercicios usan `millas` del paquete `datos`, no el `df` de números al azar, `vuelos` ni `diamantes`, que son los del capítulo.

Hay una idea que recorre todo el capítulo y que se evalúa varias veces: **la variante más específica es la mejor**. `map_dbl()` se queja cuando el resultado no es un número; `map()` se traga cualquier cosa y te deja el problema para más tarde.

Para recibir el crédito completo, cada ejercicio tiene que incluir tres cosas:

1. **El script**, en el bloque de código que ya está preparado.
2. **El resultado**, es decir, que el bloque corra.
3. **Una explicación en palabras** en el espacio marcado.

Entrega el archivo `.Rmd` y el archivo `.html` que produce al hacer *Knit*.

## Valor

| Ejercicio | Tema | Puntos |
|:--|:--|--:|
| 1 | Del `for` al `map()` | 5 |
| 2 | El tipo importa | 5 |
| 3 | Fórmulas anónimas | 5 |
| 4 | Un modelo por grupo | 5 |
| 5 | `across()` | 5 |
| 6 | Cuando una vuelta falla | 5 |
| **Total** | | **30** |
| 7 (bono) | `walk()` y `map2()` | **5 adicionales** |

Cada ejercicio se evalúa así: script correcto (2 puntos), resultado que corre (1 punto), explicación en palabras (2 puntos).

## Paquetes

```{r paquetes}
library(tidyverse)
library(datos)
```

---

# Ejercicio 1. Del `for` al `map()` (5 puntos)

1. Quédate con las columnas numéricas de `millas`.
2. Escribe un bucle `for` que calcule el promedio de cada una, **creando el vector de salida con su tamaño final antes del bucle**.
3. Escribe la misma cosa con `map_dbl()`, en una línea.

*Verifica:* `millas` tiene **5** columnas numéricas, y los dos caminos dan exactamente los mismos cinco números. Compruébalo con `all.equal()`.

```{r ej1}
# Escribe tu código aquí

```

4. Cuenta cuántas líneas ocupa cada versión.
5. ¿Cuál de las partes del `for` desapareció al usar `map_dbl()`?
6. ¿Por qué esa parte era justamente la que más errores causa? Piensa en qué pasa si el vector de salida se crea del tamaño equivocado, o si se hace crecer con `c()` dentro del bucle.

**Explicación:**

*(escribe aquí tu respuesta en palabras)*

---

# Ejercicio 2. El tipo importa (5 puntos)

Cuenta los valores distintos de **todas** las columnas de `millas` con `n_distinct()`, de tres maneras:

1. Con `map_dbl()`.
2. Con `map_chr()`.
3. Con `map()` a secas.

*Verifica:* una de las tres da error y las otras dos funcionan, pero devuelven cosas de **clase distinta**. Compruébalo con `class()`.

```{r ej2a}
# Las que funcionan

```

```{r ej2b, error=TRUE}
# La que falla

```

4. ¿Por qué falla la que falla? Copia el mensaje.
5. ¿Cuál de las tres usarías y por qué?
6. Relaciónalo con la idea que recorre el curso: un error inmediato vale más que un resultado raro que se descubre tres pasos después.

**Explicación:**

*(escribe aquí tu respuesta en palabras)*

---

# Ejercicio 3. Fórmulas anónimas (5 puntos)

1. Con `map_int()` y una fórmula anónima con `~` y `.x`, cuenta cuántos valores distintos hay en cada columna de `millas`.
2. Con `map_lgl()`, averigua cuáles columnas son numéricas.

*Verifica:* `map_lgl(millas, is.numeric)` da **5** valores `TRUE`, y `clase` sale con **7** valores distintos.

```{r ej3}
# Escribe tu código aquí

```

3. Escribe la misma fórmula anónima de las tres maneras que existen: con `~ .x`, con `\(x)` y con `function(x)`. Comprueba que las tres dan lo mismo.
4. ¿Cuál prefieres y por qué? ¿Cuál crees que te va a resultar más fácil de leer dentro de un año?

**Explicación:**

*(escribe aquí tu respuesta en palabras)*

---

# Ejercicio 4. Un modelo por grupo (5 puntos)

1. Divide `millas` por `clase` con `split()`.
2. Ajusta, para cada clase, una regresión de `autopista` contra `cilindrada`.
3. Saca el $R^2$ de cada una.
4. Cuenta también cuántos vehículos tiene cada clase.

*Verifica:* salen **7** modelos y 7 valores de $R^2$, todos entre 0 y 1.

```{r ej4}
# Escribe tu código aquí

```

5. ¿En cuál clase explica mejor la cilindrada el consumo, y en cuál peor?
6. Mira cuántos vehículos tiene cada clase antes de sacar conclusiones. ¿Te fías igual del $R^2$ de una clase con 5 vehículos que del de una con 62? Explica por qué.

**Explicación:**

*(escribe aquí tu respuesta en palabras)*

---

# Ejercicio 5. `across()` (5 puntos)

1. Consigue el resultado del Ejercicio 1 otra vez, pero con `across()` dentro de `summarise()`.
2. Hazlo ahora **por clase**, con `group_by()`.

*Verifica:* la primera versión da una tabla de **1 fila y 5 columnas**; la segunda, una de **7 filas**.

```{r ej5}
# Escribe tu código aquí

```

3. Compara la salida de `map_dbl()` del Ejercicio 1 con la de `across()`. ¿Qué te da una que no te da la otra?
4. ¿Cuál de las dos podrías haber usado para hacer la versión por clase, y cuál no sin complicarte bastante?

**Explicación:**

*(escribe aquí tu respuesta en palabras)*

---

# Ejercicio 6. Cuando una vuelta falla (5 puntos)

1. Escribe una función que calcule el promedio de `autopista` de un grupo, pero que **dé error** si el grupo tiene menos de 10 filas.
2. Aplícala a los grupos de `clase` con `map()` a secas, en un bloque con `error=TRUE`.
3. Aplícala otra vez con `safely()`.
4. Separa los resultados de los errores con `map("result")`, `map("error")` y `compact()`.

*Verifica:* con `map()` a secas se detiene todo y no obtienes ningún resultado. Con `safely()` obtienes los promedios de las clases que sí tenían suficientes filas, y los nombres de las que fallaron.

```{r ej6a, error=TRUE}
# Con map() a secas

```

```{r ej6b}
# Con safely()

```

5. ¿Cuál clase fue la culpable? ¿Por qué?
6. ¿Por qué `safely()` es imprescindible cuando procesas cien archivos y no sabes si alguno está corrupto?

**Explicación:**

*(escribe aquí tu respuesta en palabras)*

---

# Ejercicio 7 (BONO). `walk()` y `map2()` (5 puntos adicionales)

1. Crea la carpeta `Datos/por_clase/` con `dir.create()`.
2. Con `walk()`, guarda un archivo `.csv` por cada `clase` de `millas` dentro de esa carpeta, con el nombre de la clase en el nombre del archivo.
3. Haz lo mismo con `map2()`, pasando en paralelo la lista de tablas y la lista de nombres de archivo.

*Verifica:* quedan **7** archivos en la carpeta. Compruébalo con `list.files("Datos/por_clase")`.

```{r ej7, eval=FALSE}
# Escribe tu código aquí

```

4. ¿Qué habría pasado si hubieras usado `map()` en vez de `walk()`? Pruébalo.
5. Si `map()` hace lo mismo, ¿por qué existe `walk()`?

**Explicación:**

*(escribe aquí tu respuesta en palabras)*
