---
title: "Ejercicios del Capítulo 24"
subtitle: "Opciones de knitr: eval, echo, include, figuras, cache y results='asis'"
author: "Nombre del estudiante: ______________________"
date: "Fecha de entrega: ______________________"
output:
  html_document:
    toc: true
    toc_float: true
    number_sections: false
    theme: cosmo
---

```{r setup, include=FALSE}
knitr::opts_chunk$set(echo = TRUE, message = FALSE, warning = FALSE)
```

# Instrucciones

Curso: **BIOL4026, Ciencia de Datos con R**. Capítulo 24 del libro del curso.

Este capítulo se corrige distinto a los demás: lo que se evalúa no es un resultado, sino **el documento**. Las opciones que pusiste en cada bloque y lo que eso hizo aparecer o desaparecer en el `.html`. Por eso el `.html` cuenta tanto como el `.Rmd`, y hay que entregarlos los dos: se corrigen lado a lado.

Los ejercicios usan `millas` del paquete `datos`, no `cars` ni las letras del abecedario, que son los del capítulo.

Consejo antes de empezar: haz *Knit* después de **cada** ejercicio, no al final. En este capítulo un error de opciones puede impedir que el documento compile, y si has hecho siete ejercicios sin compilar no vas a saber cuál fue.

Para recibir el crédito completo, cada ejercicio tiene que incluir:

1. **Los bloques** con las opciones que se piden.
2. **El resultado en el `.html`**: que se vea (o que no se vea) lo que tiene que verse.
3. **Una explicación en palabras** en el espacio marcado.

## Valor

| Ejercicio | Tema | Puntos |
|:--|:--|--:|
| 1 | Las cuatro maneras de esconder algo | 5 |
| 2 | Avisos y mensajes | 5 |
| 3 | La trampa del `eval=FALSE` | 5 |
| 4 | El tamaño de una figura | 5 |
| 5 | Global contra local | 5 |
| 6 | `cache` | 5 |
| **Total** | | **30** |
| 7 (bono) | Escribir el documento desde el código | **5 adicionales** |

Cada ejercicio se evalúa así: bloques correctos (2 puntos), efecto visible en el `.html` (1 punto), explicación en palabras (2 puntos).

## Paquetes

```{r paquetes}
library(tidyverse)
library(datos)
```

---

# Ejercicio 1. Las cuatro maneras de esconder algo (5 puntos)

Escribe **cuatro** bloques que hagan exactamente lo mismo, calcular el promedio de `autopista` en `millas`, cada uno con una opción distinta:

1. `echo=FALSE`
2. `eval=FALSE`
3. `include=FALSE`
4. `results='hide'`

*Verifica:* en el `.html` final, **uno** de los cuatro enseña solo el número, **dos** enseñan solo el código, y **uno** no enseña absolutamente nada.

```{r ej1a, echo=FALSE}
# Escribe tu código aquí

```

```{r ej1b, eval=FALSE}
# Escribe tu código aquí

```

```{r ej1c, include=FALSE}
# Escribe tu código aquí

```

```{r ej1d, results='hide'}
# Escribe tu código aquí

```

5. Completa esta tabla en tu respuesta:

| Opción | ¿Se ejecutó? | ¿Se vio el código? | ¿Se vio el resultado? |
|:--|:--|:--|:--|
| `echo=FALSE` | | | |
| `eval=FALSE` | | | |
| `include=FALSE` | | | |
| `results='hide'` | | | |

6. ¿Cuáles de las cuatro **crean el objeto** en la memoria y cuáles no?

**Explicación:**

*(escribe aquí tu respuesta en palabras)*

---

# Ejercicio 2. Avisos y mensajes (5 puntos)

1. Escribe un bloque con `library(dplyr)` y `library(MASS)`, **sin ninguna opción**, y mira lo que sale.
2. Repítelo con `message=FALSE`.
3. Repítelo con `warning=FALSE`.

*Verifica:* sin opciones aparece un aviso sobre funciones enmascaradas; con `message=FALSE` desaparece.

```{r ej2a}
# Sin opciones

```

```{r ej2b, message=FALSE}
# Con message=FALSE

```

4. Ese aviso dice que `MASS::select()` está tapando a `dplyr::select()`. Esconderlo con `message=FALSE`, ¿resuelve el problema o solo lo oculta?
5. ¿Qué harías tú en un análisis de verdad? Escribe la línea de código que usarías para llamar a la `select()` que quieres.

**Explicación:**

*(escribe aquí tu respuesta en palabras)*

---

# Ejercicio 3. La trampa del `eval=FALSE` (5 puntos)

1. Escribe un bloque con `eval=FALSE` que cree un objeto llamado `datos_millas`.
2. Escribe otro bloque, sin `eval=FALSE`, que lo use. Ponle `error=TRUE` para que el documento compile igual.

*Verifica:* el segundo bloque da `object 'datos_millas' not found`.

```{r ej3a, eval=FALSE}
# Escribe tu código aquí

```

```{r ej3b, error=TRUE}
# Escribe tu código aquí

```

3. En el capítulo, el mismo experimento con un objeto llamado `data` **no** dio ese error: dio un `NA` con una advertencia. Explica la diferencia.
4. ¿Cuál de los dos comportamientos prefieres y por qué? Relaciónalo con lo que aprendiste en el capítulo de errores comunes.

**Explicación:**

*(escribe aquí tu respuesta en palabras)*

---

# Ejercicio 4. El tamaño de una figura (5 puntos)

Haz la misma gráfica de `millas` (dispersión de `cilindrada` contra `autopista`) **tres** veces:

1. Con `fig.width=8`.
2. Con `fig.width=3`.
3. Con `fig.width=8` más `out.width='40%'`.

*Verifica:* las tres se ven de tamaño distinto, pero **dos** de ellas tienen las letras de los ejes del mismo tamaño relativo y una no.

```{r ej4a, fig.width=8}
# Escribe tu código aquí

```

```{r ej4b, fig.width=3}
# Escribe tu código aquí

```

```{r ej4c, fig.width=8, out.width='40%'}
# Escribe tu código aquí

```

4. ¿Cuáles dos comparten el tamaño relativo de las letras, y por qué?
5. Explica la diferencia entre `fig.width` y `out.width` con lo que acabas de ver.
6. ¿Cuál usarías para una figura que va en un artículo a una columna, donde el texto tiene que ser legible impreso?

**Explicación:**

*(escribe aquí tu respuesta en palabras)*

---

# Ejercicio 5. Global contra local (5 puntos)

1. Cambia el bloque `setup` del principio de este documento para que diga `knitr::opts_chunk$set(echo = FALSE)`.
2. Escribe dos bloques: uno sin opciones y otro con `echo=TRUE`.
3. Compila y mira la diferencia. **Después vuelve a dejar el `setup` como estaba**, para que el resto de la hoja se vea bien.

*Verifica:* con el `setup` cambiado, el primer bloque no enseña su código y el segundo sí.

```{r ej5a}
# Sin opciones

```

```{r ej5b, echo=TRUE}
# Con echo=TRUE

```

4. ¿Qué nivel ganó, el global o el del bloque? Explica la regla.
5. ¿Qué ventaja tiene poner las opciones comunes en global en vez de repetirlas en cada bloque?
6. ¿Y qué desventaja, para alguien que abra tu documento por el medio y no vea el `setup`?

**Explicación:**

*(escribe aquí tu respuesta en palabras)*

---

# Ejercicio 6. `cache` (5 puntos)

1. Escribe un bloque lento a propósito, con `Sys.sleep(10)` y algún cálculo sobre `millas`. Compila el documento y anota cuánto tardó.
2. Añade `cache=TRUE` al bloque. Compila **dos veces más** y anota los dos tiempos.

*Verifica:* la segunda compilación con `cache=TRUE` es claramente más rápida que la primera.

```{r ej6, cache=TRUE}
# Escribe tu código aquí

```

3. Cambia ahora **una sola letra de un comentario** dentro de ese bloque y vuelve a compilar. ¿Se recalculó?
4. Explica qué mira `cache` para decidir si recalcular.
5. ¿Por qué eso lo hace peligroso si el bloque **lee un archivo de datos** que tú editas por fuera? ¿Cómo lo arreglarías?

**Explicación:**

*(escribe aquí tu respuesta en palabras)*

---

# Ejercicio 7 (BONO). Escribir el documento desde el código (5 puntos adicionales)

Con `results='asis'` y un `for`, genera automáticamente un encabezado de nivel 3 (`###`) por cada `clase` de `millas`, seguido de una oración que diga cuántos vehículos hay de esa clase y cuál es su consumo promedio en autopista.

*Verifica:* en el `.html` final aparecen **7** encabezados, y salen en la tabla de contenido como si los hubieras escrito a mano.

```{r ej7, results='asis'}
# Escribe tu código aquí
# Pista: cat() escribe en el documento; recuerda los "\n\n" al final de cada línea

```

1. ¿Qué pasa si quitas `results='asis'`? Pruébalo y describe la diferencia.
2. ¿En qué situación de tu propio trabajo te serviría generar un informe así? Piensa en un informe que tengas que rehacer cada vez que llegan datos nuevos.

**Explicación:**

*(escribe aquí tu respuesta en palabras)*
