---
title: "Ejercicios del Capítulo 25"
subtitle: "Fechas y horas: lubridate, componentes, duraciones, períodos, intervalos y zonas horarias"
author: "Nombre del estudiante: ______________________"
date: "Fecha de entrega: ______________________"
output:
  html_document:
    toc: true
    toc_float: true
    number_sections: false
    theme: cosmo
---

```{r setup, include=FALSE}
knitr::opts_chunk$set(echo = TRUE, message = FALSE, warning = FALSE)
```

# Instrucciones

Curso: **BIOL4026, Ciencia de Datos con R**. Capítulo 25 del libro del curso.

Los ejercicios usan `Datos/crimen_pr.csv`, que ya está en el repositorio del curso y trae fecha y hora de verdad. No usan `vuelos` ni la fecha de nacimiento de Darwin, que son los del capítulo.

La idea de fondo del capítulo es que hay **dos maneras distintas de medir tiempo**: contando segundos exactos (duraciones) y contando en unidades de calendario (períodos). Varios ejercicios te piden hacer lo mismo de las dos maneras y explicar por qué no dan lo mismo.

Para recibir el crédito completo, cada ejercicio tiene que incluir tres cosas:

1. **El script**, en el bloque de código que ya está preparado.
2. **El resultado**, es decir, que el bloque corra.
3. **Una explicación en palabras** en el espacio marcado.

Entrega el archivo `.Rmd` y el archivo `.html` que produce al hacer *Knit*.

## Valor

| Ejercicio | Tema | Puntos |
|:--|:--|--:|
| 1 | La misma fecha, escrita de cinco maneras | 5 |
| 2 | Extraer las partes | 5 |
| 3 | `%/%` y `%%` | 5 |
| 4 | Duración contra período | 5 |
| 5 | Intervalos | 5 |
| 6 | Redondear para agrupar | 5 |
| **Total** | | **30** |
| 7 (bono) | Zonas horarias | **5 adicionales** |

Cada ejercicio se evalúa así: script correcto (2 puntos), resultado que corre (1 punto), explicación en palabras (2 puntos).

## Paquetes

```{r paquetes}
library(tidyverse)
library(lubridate)
library(datos)
```

```{r datos, eval=FALSE}
crimen <- read_csv("Datos/crimen_pr.csv")
```

---

# Ejercicio 1. La misma fecha, escrita de cinco maneras (5 puntos)

Estos cinco textos son **todos el mismo día**:

```{r ej1-datos}
fechas_texto <- c("2016-08-01", "01/08/2016", "August 1, 2016", "20160801", "01.08.2016")
```

1. Convierte cada uno a fecha con la función de `lubridate` que le corresponda (`ymd()`, `dmy()` o `mdy()`).
2. Júntalos en un solo vector.

*Verifica:* los cinco dan exactamente la misma fecha. `n_distinct()` del vector debe dar **1**.

3. Prueba ahora `mdy("01/08/2016")` y mira qué sale. ¿Dio error?
4. Explica por qué este es el error más peligroso de todo el capítulo.
5. ¿Qué comprobación harías en una columna de 5000 fechas para detectarlo? Pista: piensa en qué pasa con los días mayores que 12.

```{r ej1}
# Escribe tu código aquí

```

**Explicación:**

*(escribe aquí tu respuesta en palabras)*

---

# Ejercicio 2. Extraer las partes (5 puntos)

Con `crimen`:

1. Saca el **día de la semana** de cada incidente con `wday(..., label = TRUE)`.
2. Saca la **hora** con `hour()`.
3. Cuenta cuántos incidentes hay de cada día y de cada hora.
4. Haz una gráfica de barras de cada uno.

*Verifica:* salen **7** días de la semana y **24** horas del día, todas con algún caso.

5. ¿Cuál día y cuál hora concentran más incidentes?
6. ¿Qué habría pasado si hubieras usado `wday()` **sin** `label = TRUE` para graficar? Pruébalo y describe la diferencia.

```{r ej2}
# Escribe tu código aquí

```

**Explicación:**

*(escribe aquí tu respuesta en palabras)*

---

# Ejercicio 3. `%/%` y `%%` (5 puntos)

Muchos archivos guardan la hora como un número de la forma `HHMM`:

```{r ej3-datos}
horas <- c(1730, 905, 2359, 15, 1200)
```

1. Sepáralo en hora y minutos con `%/%` y `%%`.
2. Calcula los **minutos transcurridos desde la medianoche** de cada uno.
3. Convierte los mismos valores a hora de verdad con `hm()` de `lubridate` y comprueba que coinciden.

*Verifica:* los minutos desde la medianoche son `1050, 545, 1439, 15, 720`, y su suma es **3769**.

4. El valor `15` significa las 00:15, no las 15:00. Explica por qué `%/%` y `%%` lo resuelven bien sin ningún caso especial.
5. ¿Qué habría pasado si hubieras intentado partir el número con `str_sub()`, cortando por posición?

```{r ej3}
# Escribe tu código aquí

```

**Explicación:**

*(escribe aquí tu respuesta en palabras)*

---

# Ejercicio 4. Duración contra período (5 puntos)

1. Toma el 1 de marzo de 2024 (año bisiesto) y **réstale un año** de las dos maneras: con `years(1)` y con `dyears(1)`.
2. Suma **un mes** al 31 de enero de 2024, con `months(1)`.

*Verifica:* las dos restas dan **días distintos**, y la suma al 31 de enero da `NA`.

3. Ninguno de los tres resultados es un error del programa. Explica qué contesta cada uno.
4. ¿Por qué el `NA` es la respuesta más honesta que puede dar R a "¿qué día es un mes después del 31 de enero?"
5. Si tuvieras que programar recordatorios mensuales para una persona, ¿usarías períodos o duraciones? ¿Y para calcular la vida media de un isótopo?

```{r ej4}
# Escribe tu código aquí

```

**Explicación:**

*(escribe aquí tu respuesta en palabras)*

---

# Ejercicio 5. Intervalos (5 puntos)

Con `crimen`:

1. Construye con `%--%` el intervalo que va de la primera a la última fecha del archivo.
2. Exprésalo en días, en semanas y en meses.

*Verifica:* el intervalo es de unos dos meses, y en días da un número entre **60 y 65**.

3. Divide también entre `dmonths(1)` en vez de `months(1)` y compara los dos resultados.
4. ¿Por qué no dan lo mismo?
5. ¿Cuál de los dos números pondrías en la sección de métodos de un informe? Justifícalo.

```{r ej5}
# Escribe tu código aquí

```

**Explicación:**

*(escribe aquí tu respuesta en palabras)*

---

# Ejercicio 6. Redondear para agrupar (5 puntos)

Con `crimen`:

1. Cuenta los incidentes por **semana**, usando `floor_date(Fecha, "week")`.
2. Haz una gráfica de líneas de la serie.

*Verifica:* salen unas nueve o diez semanas, y la primera y la última tienen bastantes menos casos que las del medio.

3. ¿Por qué los extremos son más bajos? Ya viste este mismo problema en el capítulo de importar datos.
4. ¿Qué harías con esas dos semanas antes de enseñarle la gráfica a alguien?
5. Repite el conteo agrupando con `month(Fecha)` en vez de `floor_date(Fecha, "month")`. Con este archivo dan lo mismo. Explica en qué caso **no** darían lo mismo.

```{r ej6}
# Escribe tu código aquí

```

**Explicación:**

*(escribe aquí tu respuesta en palabras)*

---

# Ejercicio 7 (BONO). Zonas horarias (5 puntos adicionales)

1. Averigua en cuál zona horaria está tu computadora con `Sys.timezone()`.
2. Toma el instante `"2016-08-01 15:30:00"` en `"America/Puerto_Rico"` y míralo en `"Europe/Madrid"` y en `"America/Los_Angeles"` con `with_tz()`.
3. Prueba también `force_tz()` con el mismo instante y compara.

*Verifica:* con `with_tz()` el instante es el mismo y solo cambia la hora que se lee; con `force_tz()` cambia el instante.

4. Explica la diferencia entre las dos funciones con tus palabras.
5. Puerto Rico no cambia de horario de verano y el este de Estados Unidos sí. ¿Qué le pasa a la diferencia de horas entre San Juan y Nueva York a lo largo del año?
6. ¿Qué problema causaría eso al comparar la hora de salida de vuelos de los dos sitios?

```{r ej7}
# Escribe tu código aquí

```

**Explicación:**

*(escribe aquí tu respuesta en palabras)*
