---
title: "Ejercicios del Capítulo 2"
subtitle: "Instalación de paquetes: instalar vs. activar, versiones, :: y conflictos"
author: "Nombre del estudiante: ______________________"
date: "Fecha de entrega: ______________________"
output:
  html_document:
    toc: true
    toc_float: true
    number_sections: false
    theme: cosmo
---

```{r setup, include=FALSE}
knitr::opts_chunk$set(echo = TRUE, message = FALSE, warning = FALSE)
```

# Instrucciones

Curso: **BIOL4026, Ciencia de Datos con R**. Capítulo 2 del libro del curso.

Este capítulo es de preparación, así que varios ejercicios te piden **hacer algo
dentro de RStudio** (reiniciar la sesión, leer un mensaje, mirar dónde viven tus
paquetes) y no solo calcular un número. Léelos completos antes de empezar: el
Ejercicio 3 te pide reiniciar R, y el Ejercicio 4 te pide provocar un error a
propósito.

Los ejercicios usan `millas` y `diamantes` del paquete `datos`.

Para recibir el crédito completo, cada ejercicio tiene que incluir tres cosas:

1. **El script**, en el bloque de código que ya está preparado.
2. **El resultado**, es decir, que el bloque corra y produzca la tabla o el valor.
3. **Una explicación en palabras** en el espacio marcado. Una tabla sola no contesta la pregunta.

Entrega el archivo `.Rmd` y el archivo `.html` que produce al hacer *Knit*. Si el
documento no compila, no se puede corregir.

## Valor

| Ejercicio | Tema | Puntos |
|:--|:--|--:|
| 1 | Tu inventario de paquetes | 5 |
| 2 | Dónde vive un paquete y qué versión es | 5 |
| 3 | Usar funciones con `::`, sin `library()` | 5 |
| 4 | Provocar y resolver un conflicto de nombres | 5 |
| 5 | El retrato de tu sesión con `sessionInfo()` | 5 |
| **Total** | | **25** |
| 6 (bono) | Tu propio verificador de paquetes | **5 adicionales** |

Cada ejercicio se evalúa así: script correcto (2 puntos), resultado que corre y se
muestra (1 punto), explicación en palabras (2 puntos).

## Paquetes

Este es el único documento del curso en el que **no** debes poner todos los
`library()` arriba: el Ejercicio 3 depende de que no estén activados. Cada
ejercicio activa lo que necesita.

---

# Ejercicio 1. Tu inventario (5 puntos)

1. Copia el vector `paquetes_curso` del capítulo.
2. Averigua **cuántos** te faltan y **cuáles** son.

*Verifica:* tu respuesta es un número (posiblemente `0`) y un vector de nombres.
Instalados más faltantes tiene que dar `length(paquetes_curso)`.

```{r ej1}
# Escribe tu código aquí

```

**Explicación en palabras.** ¿Por qué `installed.packages()` es una mala idea
dentro de un ciclo que corre cuarenta veces? Piensa en lo que tiene que hacer R
cada vez que la llamas.

> *Escribe aquí tu respuesta:*

---

# Ejercicio 2. Dónde vive y qué versión es (5 puntos)

Averigua tres cosas sobre el paquete `datos`:

1. En qué carpeta de tu computadora está instalado.
2. Qué versión tienes.
3. Qué versión de R estás usando.

*Verifica:* debes obtener una ruta de carpeta, un número de versión con puntos y
una línea que empiece con `R version`.

```{r ej2}
# Escribe tu código aquí

```

**Explicación en palabras.** Si un compañero te dice que un bloque tuyo no le
corre, ¿cuál de estos tres datos le pedirías primero y por qué?

> *Escribe aquí tu respuesta:*

---

# Ejercicio 3. Sin `library()` (5 puntos)

Reinicia R (*Session > Restart R*) y, **sin correr ningún `library()`**, produce
una tabla con las 5 primeras filas de `millas`, quedándote solo con las columnas
`fabricante`, `modelo` y `autopista`. Todo con `::`.

*Verifica:* el bloque devuelve una tabla de **5 filas y 3 columnas**. Después
corre `search()`: en la lista **no** debe aparecer `package:dplyr`.

```{r ej3}
# Escribe tu código aquí

```

```{r ej3-search}
search()
```

**Explicación en palabras.** Si `::` funciona sin `library()`, ¿por qué no
escribimos todo el libro así?

> *Escribe aquí tu respuesta:*

---

# Ejercicio 4. Provoca el conflicto (5 puntos)

1. Activa `tidyverse` y **después** `MASS`.
2. Copia el mensaje que R imprime al activar `MASS`.
3. Intenta `select(diamantes, corte, precio)` y observa qué pasa.
4. Arréglalo.

*Verifica:* la primera versión falla; la arreglada devuelve una tabla con `corte`
y `precio` y **53,940 filas**.

```{r ej4-cargar, message=TRUE}
library(tidyverse)
library(datos)
library(MASS)
```

Pega aquí el mensaje de `masked` que imprimió `MASS`:

> *Pega aquí el mensaje:*

```{r ej4-falla, error=TRUE}
# La versión que falla

```

```{r ej4-arreglo}
# La versión arreglada

```

**Explicación en palabras.** El mensaje de `MASS` contiene la palabra `masked`.
Explica, con tus palabras y usando lo que devuelve `search()`, por qué gana
`MASS` y no `dplyr`.

> *Escribe aquí tu respuesta:*

---

# Ejercicio 5. El retrato de tu sesión (5 puntos)

Activa `tidyverse` y `datos`, corre `sessionInfo()` y deja la salida en el
documento.

*Verifica:* en `other attached packages` aparecen al menos `dplyr`, `ggplot2` y
`datos`, con su número de versión.

```{r ej5}
# Escribe tu código aquí

```

**Explicación en palabras.** Menciona una situación concreta, distinta a pedir
ayuda, en la que a ti mismo te serviría tener esta información guardada dentro
del documento.

> *Escribe aquí tu respuesta:*

---

# Ejercicio 6 (BONO). Tu propio verificador (5 puntos adicionales)

Escribe una función `revisar_paquetes()` que reciba un vector de nombres de
paquetes y devuelva un `data.frame` con tres columnas: `paquete`, `instalado`
(`TRUE` o `FALSE`) y `version` (la versión si está instalado, `NA` si no).

Pruébala con `c("dplyr", "ggplot2", "datos", "unPaqueteQueNoExiste")`.

*Verifica:* el resultado tiene **4 filas**; la última con `instalado` en `FALSE` y
`version` en `NA`. La función no da error con el paquete inventado.

```{r ej6}
# Escribe tu código aquí

```

**Explicación en palabras.** ¿Por qué conviene usar `requireNamespace()` y no
`library()` dentro de esta función?

> *Escribe aquí tu respuesta:*
