---
title: "Ejercicios del Capítulo 13"
subtitle: "Script: la consola y el script, proyectos, rutas, source() y estilo"
author: "Nombre del estudiante: ______________________"
date: "Fecha de entrega: ______________________"
output:
  html_document:
    toc: true
    toc_float: true
    number_sections: false
    theme: cosmo
---

```{r setup, include=FALSE}
knitr::opts_chunk$set(echo = TRUE, message = FALSE, warning = FALSE)
```

# Instrucciones

Curso: **BIOL4026, Ciencia de Datos con R**. Capítulo 13 del libro del curso.

Este capítulo no trata de una función nueva sino de una **forma de trabajar**, así que hay menos ejercicios que en los capítulos anteriores, pero cada uno hay que hacerlo de verdad dentro de RStudio. Leerlos no basta: el Ejercicio 3 te pide crear un archivo, y el Ejercicio 5 te pide reiniciar R.

Los ejercicios usan `millas` del paquete `datos`, no `vuelos`, que es el conjunto con el que se enseña en el capítulo.

Para recibir el crédito completo, cada ejercicio tiene que incluir tres cosas:

1. **El script**, en el bloque de código que ya está preparado.
2. **El resultado**, es decir, que el bloque corra y produzca la tabla o el valor.
3. **Una explicación en palabras** en el espacio marcado. Una tabla sola no contesta la pregunta.

Entrega el archivo `.Rmd` y el archivo `.html` que produce al hacer *Knit*. Si el documento no compila, no se puede corregir.

## Valor

| Ejercicio | Tema | Puntos |
|:--|:--|--:|
| 1 | El directorio de trabajo: `getwd()` y `list.files()` | 5 |
| 2 | De la consola al script | 5 |
| 3 | Tu propio archivo de funciones y `source()` | 5 |
| 4 | Reescribir un script para que se entienda | 5 |
| 5 | La prueba de la sesión limpia | 5 |
| **Total** | | **25** |
| 6 (bono) | Secciones y navegación | **5 adicionales** |

Cada ejercicio se evalúa así: script correcto (2 puntos), resultado que corre y se muestra (1 punto), explicación en palabras (2 puntos).

## Paquetes

```{r paquetes}
library(tidyverse)
library(datos)
```

Antes de empezar, mira qué tienes:

```{r explorar, eval=FALSE}
names(millas)
head(millas)
```

---

# Ejercicio 1. ¿Dónde está parada tu sesión? (5 puntos)

1. Corre `getwd()` y anota la carpeta que devuelve.
2. Corre `list.files()` y mira la lista de archivos que R ve desde ahí.

*Verifica:* entre los nombres que devuelve `list.files()` debe aparecer el de este mismo archivo `.Rmd`. Si no aparece, no estás donde crees que estás.

3. Explica en palabras: si el archivo `datos.csv` estuviera guardado en tu Escritorio y escribieras `read_csv("datos.csv")`, ¿lo encontraría R? ¿Por qué sí o por qué no?
4. Explica también qué ventaja tiene abrir un **Proyecto de RStudio** en lugar de escribir `setwd()` al principio del script.

```{r ej1}
# Escribe tu código aquí

```

**Explicación:**

*(escribe aquí tu respuesta en palabras)*

---

# Ejercicio 2. De la consola al script (5 puntos)

Con `millas`:

1. En la **consola**, prueba hasta lograr una tabla con el consumo promedio en `autopista` para cada `clase`, ordenada de mayor a menor. Añade también el número de vehículos de cada clase con `n()`.
2. Cuando funcione, pega **solo** las líneas que funcionaron en el bloque de abajo.

*Verifica:* tu tabla debe tener **7 filas**, una por clase, la suma de la columna de `n()` debe dar el total de filas de `millas`, y `pickup` debe quedar en el **último** lugar.

3. Explica en palabras por qué el resultado de `pickup` tiene sentido, y por qué no conviene dejar en el script las líneas que probaste y no funcionaron.

```{r ej2}
# Escribe tu código aquí

```

**Explicación:**

*(escribe aquí tu respuesta en palabras)*

---

# Ejercicio 3. Tu propio archivo de funciones y `source()` (5 puntos)

1. Crea, **en la misma carpeta de este documento**, un archivo de texto llamado `funciones_millas.R`.
2. Dentro de ese archivo escribe **una sola función**, llamada `resumen_clase()`, que reciba una tabla y devuelva el promedio de `autopista` por `clase`, ordenado de mayor a menor. El archivo no debe contener nada más: ni `library()`, ni pruebas, ni resultados impresos.
3. En el bloque de abajo, cárgalo con `source("funciones_millas.R")` y usa la función con `millas`.

*Verifica:* después del `source()`, `exists("resumen_clase")` debe devolver `TRUE`, y el resultado debe ser el mismo del Ejercicio 2.

4. Explica en palabras qué ganas al tener la función en su propio archivo en lugar de copiarla en cada análisis nuevo.

```{r ej3}
# Escribe tu código aquí

```

**Explicación:**

*(escribe aquí tu respuesta en palabras)*

---

# Ejercicio 4. Reescribir un script para que se entienda (5 puntos)

El siguiente código funciona, pero está escrito de manera que nadie lo entiende:

```
x=millas
y=x[x$anio==2008,]
z=mean(y$ciudad)
z
```

1. Cópialo tal cual en el bloque de abajo y córrelo, para saber cuál es el número que hay que reproducir.
2. Reescríbelo debajo: con nombres de objetos que se entiendan solos, con el operador `<-`, en estilo tidyverse (`filter()` y `summarise()`), y con **dos comentarios** que expliquen *por qué* se hace cada paso, no *qué* hace la línea.

*Verifica:* tu versión tiene que dar exactamente el mismo número que la versión original.

3. Explica en palabras cuál de todos los cambios que hiciste ayuda más a alguien que lea el script dentro de seis meses.

```{r ej4}
# Escribe tu código aquí

```

**Explicación:**

*(escribe aquí tu respuesta en palabras)*

---

# Ejercicio 5. La prueba de la sesión limpia (5 puntos)

1. Guarda este documento.
2. Reinicia R con *Session > Restart R*.
3. Sin correr nada a mano, haz *Knit* del documento completo.

*Verifica:* el documento tiene que compilar sin errores desde una sesión recién reiniciada.

4. Explica en palabras: si se cayó, ¿en qué bloque fue y qué faltaba ahí? Si compiló a la primera, ¿qué costumbre tuya lo hizo posible?
5. Explica también por qué un análisis que solo funciona sin reiniciar R no se considera reproducible.

```{r ej5}
# Escribe tu código aquí, si lo necesitas

```

**Explicación:**

*(escribe aquí tu respuesta en palabras)*

---

# Ejercicio 6 (BONO). Secciones y navegación (5 puntos adicionales)

1. Organiza este documento (o el archivo `funciones_millas.R`) en al menos **tres** secciones, usando comentarios que terminen en cuatro guiones o más, por ejemplo `# Paquetes ----`.
2. Abre el esquema con Cmd/Ctrl + Shift + O y toma una captura de pantalla, o describe lo que ves.

*Verifica:* el esquema debe mostrar tus tres secciones.

3. Explica en palabras en qué se parecen estas secciones a los encabezados `#` y `##` de R Markdown, y en qué se diferencian.

```{r ej6}
# Escribe tu código aquí

```

**Explicación:**

*(escribe aquí tu respuesta en palabras)*
