---
title: "Ejercicios del Capítulo 32"
subtitle: "Leaflet: mapas interactivos, latitud y longitud, marcadores, color y capas"
author: "Nombre del estudiante: ______________________"
date: "Fecha de entrega: ______________________"
output:
  html_document:
    toc: true
    toc_float: true
    number_sections: false
    theme: cosmo
---

```{r setup, include=FALSE}
knitr::opts_chunk$set(echo = TRUE, message = FALSE, warning = FALSE)
```

# Instrucciones

Curso: **BIOL4026, Ciencia de Datos con R**. Capítulo 32 del libro del curso.

Los mapas de `leaflet` **solo se ven en HTML**. Entrega siempre el `.html`, no solo el `.Rmd`: sin él no se puede corregir nada.

Los ejercicios usan `Datos/crimen_pr.csv`, que ya está en el repositorio del curso y trae coordenadas de Puerto Rico. No usan los terremotos del USGS ni los datos de iNaturalist del capítulo.

Para recibir el crédito completo, cada ejercicio tiene que incluir tres cosas:

1. **El script**, en el bloque de código que ya está preparado.
2. **El mapa**, visible en el `.html`.
3. **Una explicación en palabras** en el espacio marcado.

## Valor

| Ejercicio | Tema | Puntos |
|:--|:--|--:|
| 1 | El mapa más sencillo | 5 |
| 2 | Los puntos que acabaron en el océano | 5 |
| 3 | Los puntos que no existen | 5 |
| 4 | Color por categoría | 5 |
| 5 | Las ventanas emergentes | 5 |
| 6 | Ocho mil puntos | 5 |
| **Total** | | **30** |
| 7 (bono) | Capas que se encienden | **5 adicionales** |

## Paquetes

```{r paquetes}
library(tidyverse)
library(leaflet)
```

```{r datos, eval=FALSE}
crimen <- read_csv("Datos/crimen_pr.csv")
```

---

# Ejercicio 1. El mapa más sencillo (5 puntos)

1. Haz un mapa vacío centrado en Puerto Rico con `leaflet()`, `addTiles()` y `setView()`.
2. Añade un marcador en tu pueblo con `addMarkers()`.

*Verifica:* la isla se ve completa y el marcador cae donde debe.

```{r ej1, eval=FALSE}
# Escribe tu código aquí

```

3. Anota las coordenadas que usaste.
4. ¿Cuál de los dos números es la latitud y cuál la longitud? ¿Cómo lo sabes **sin** buscarlo?
5. ¿Qué hace el argumento `zoom` de `setView()`? Prueba dos valores distintos.

**Explicación:**

*(escribe aquí tu respuesta en palabras)*

---

# Ejercicio 2. Los puntos que acabaron en el océano (5 puntos)

Las columnas de coordenadas de `crimen` se llaman `POINT_X` y `POINT_Y`.

1. Haz el mapa **de la manera intuitiva**: `lng = ~POINT_X` y `lat = ~POINT_Y`. Usa solo las primeras 200 filas para que no tarde.
2. Mira dónde caen los puntos.
3. Arréglalo y vuelve a hacer el mapa.

*Verifica:* con la versión intuitiva los puntos **no** caen en Puerto Rico; con la corregida sí.

```{r ej2, eval=FALSE}
# Escribe tu código aquí

```

4. ¿En qué parte del mundo aparecieron los puntos en la primera versión?
5. Mira el rango de las dos columnas con `range(..., na.rm = TRUE)`. Explica cómo esos dos rangos te dicen cuál columna es cuál **sin** abrir el mapa.
6. ¿Por qué crees que quien preparó el archivo las llamó `X` e `Y`? ¿Qué nombres habrías usado tú?

**Explicación:**

*(escribe aquí tu respuesta en palabras)*

---

# Ejercicio 3. Los puntos que no existen (5 puntos)

1. Cuenta cuántas filas tienen coordenada **faltante**.
2. Cuenta cuántas tienen un **cero exacto** en las coordenadas.
3. Quítalas todas y comprueba cuántas quedan.

*Verifica:* hay **733** filas con coordenada faltante y **2** con un cero exacto. Después de quitarlas quedan **8135**.

```{r ej3, eval=FALSE}
# Escribe tu código aquí

```

4. Dibuja en un mapa **solo** las filas con coordenada cero. ¿Dónde caen?
5. Busca en internet qué es "Null Island" y explícalo en una oración.
6. ¿Por qué un cero es más peligroso que un `NA`? Piensa en qué hace cada uno cuando calculas un promedio de latitudes.

**Explicación:**

*(escribe aquí tu respuesta en palabras)*

---

# Ejercicio 4. Color por categoría (5 puntos)

1. Colorea los puntos según el tipo de delito, con `colorFactor()`.
2. Añade la leyenda con `addLegend()`.

*Verifica:* la leyenda muestra **9** categorías.

```{r ej4a, eval=FALSE}
# Escribe tu código aquí

```

3. Con nueve colores el mapa se vuelve difícil de leer. Reduce las categorías a **cinco** con `fct_lump_n()` del capítulo de factores y haz el mapa otra vez.

```{r ej4b, eval=FALSE}
# Escribe tu código aquí

```

4. Compara los dos mapas. ¿Cuál usarías?
5. ¿Qué perdiste al agrupar? Recuerda lo que dijimos en el capítulo de factores sobre agrupar categorías.

**Explicación:**

*(escribe aquí tu respuesta en palabras)*

---

# Ejercicio 5. Las ventanas emergentes (5 puntos)

1. Añádele a cada punto un `popup` que diga el tipo de delito, la fecha, la hora y el área policiaca.
2. Haz otra versión usando `label` en vez de `popup`.

*Verifica:* al hacer clic (o al pasar el ratón, según cuál uses) sale la información de **esa** observación, no la de todas.

```{r ej5, eval=FALSE}
# Escribe tu código aquí

```

3. ¿Cuál es la diferencia entre `popup` y `label`?
4. ¿Cuál usarías para un mapa que va a mirar mucha gente sin instrucciones? Justifícalo.
5. Prueba a poner un salto de línea dentro del popup con `<br>`. ¿Por qué funciona una etiqueta de HTML ahí dentro?

**Explicación:**

*(escribe aquí tu respuesta en palabras)*

---

# Ejercicio 6. Ocho mil puntos (5 puntos)

1. Dibuja los **8135** puntos de golpe. Mira cuánto tarda en abrirse el `.html`.
2. Repítelo con `clusterOptions = markerClusterOptions()`.
3. Compara el tamaño de los dos archivos `.html` con `file.size()`.

*Verifica:* con agrupamiento el mapa abre mucho más rápido y muestra círculos con números en vez de puntos sueltos.

```{r ej6, eval=FALSE}
# Escribe tu código aquí

```

4. ¿Qué **pierdes** al agrupar?
5. ¿En qué nivel de acercamiento vuelven a verse los puntos individuales?
6. Si tuvieras 500 000 puntos en vez de 8 000, ¿seguiría sirviendo el agrupamiento? Busca qué otras opciones hay.

**Explicación:**

*(escribe aquí tu respuesta en palabras)*

---

# Ejercicio 7 (BONO). Capas que se encienden (5 puntos adicionales)

1. Escoge **dos** tipos de delito.
2. Ponlos en dos capas distintas, con el argumento `group =`.
3. Añade `addLayersControl()` para poder encender y apagar cada una.

*Verifica:* aparece arriba a la derecha un control con las dos capas, y al desmarcar una sus puntos desaparecen.

```{r ej7, eval=FALSE}
# Escribe tu código aquí

```

4. ¿Qué pregunta puedes contestar encendiendo y apagando las capas que **no** podrías contestar con un mapa fijo?
5. Este es el argumento de fondo del capítulo entero. Escríbelo con tus palabras, en tres o cuatro oraciones.

**Explicación:**

*(escribe aquí tu respuesta en palabras)*
