---
title: "Ejercicios del Capítulo 8"
subtitle: "Valores faltantes: NA, is.na(), na.rm, na_if() y replace_na()"
author: "Nombre del estudiante: ______________________"
date: "Fecha de entrega: ______________________"
output:
  html_document:
    toc: true
    toc_float: true
    number_sections: false
    theme: cosmo
---

```{r setup, include=FALSE}
knitr::opts_chunk$set(echo = TRUE, message = FALSE, warning = FALSE)
```

# Instrucciones

Curso: **BIOL4026, Ciencia de Datos con R**. Capítulo 8 del libro del curso.

Los ejercicios usan `diamantes` del paquete `datos` y vectores que construyes tú,
no `vuelos`, que es el conjunto con el que se enseña en el capítulo. Como
`diamantes` no tiene valores faltantes, el Ejercicio 2 empieza por fabricarlos, de
manera reproducible con `set.seed()`. **Los ejercicios 3, 4, 6 y 7 dependen de la
tabla que construyas en el 2**, así que hazlos en orden.

Para recibir el crédito completo, cada ejercicio tiene que incluir tres cosas:

1. **El script**, en el bloque de código que ya está preparado.
2. **El resultado**, es decir, que el bloque corra y produzca el valor o la tabla.
3. **Una explicación en palabras** en el espacio marcado.

Entrega el archivo `.Rmd` y el archivo `.html` que produce al hacer *Knit*. Si el
documento no compila, no se puede corregir.

## Valor

| Ejercicio | Tema | Puntos |
|:--|:--|--:|
| 1 | Predecir antes de correr: la aritmética de `NA` | 5 |
| 2 | Fabricar y contar faltantes | 5 |
| 3 | Qué hace `na.rm` | 5 |
| 4 | Filtrar sin perder los faltantes | 5 |
| 5 | El cero que no era cero: `na_if()` | 5 |
| 6 | El camino contrario: `replace_na()` | 5 |
| **Total** | | **30** |
| 7 (bono) | Faltan al azar, o no | **5 adicionales** |

Cada ejercicio se evalúa así: script correcto (2 puntos), resultado que corre y se
muestra (1 punto), explicación en palabras (2 puntos).

## Paquetes

```{r paquetes}
library(tidyverse)
library(datos)
```

---

# Ejercicio 1. Predecir antes de correr (5 puntos)

Escribe **primero**, en comentarios, qué crees que devuelve cada expresión, y
**después** córrelas.

*Verifica:* exactamente **cinco** de las diez devuelven algo distinto de `NA`.

```{r ej1}
# Tu predicción va en el comentario, al lado de cada línea

NA + 5
NA > 5
NA == NA
NA^0
NA | TRUE
NA & FALSE
NA * 0
is.na(NA)
sum(c(1, NA, 3))
sum(c(1, NA, 3), na.rm = TRUE)
```

**Explicación en palabras.** Escoge dos que no acertaste (o dos cualesquiera) y
explica el razonamiento que hace que el resultado sea el que es. La frase clave es
"sin saber el valor que falta".

> *Escribe aquí tu respuesta:*

---

# Ejercicio 2. Fabricar y contar faltantes (5 puntos)

Crea `diamantes_na`, una copia de `diamantes` en la que **500** precios escogidos
al azar sean `NA`. Después cuenta los `NA` de cada columna.

*Verifica:* `sum(is.na(diamantes_na$precio))` da **500**; las demás columnas dan
**0**; la tabla sigue teniendo **53,940** filas.

```{r ej2}
set.seed(4026)
# Escribe tu código aquí

```

**Explicación en palabras.** ¿Por qué el número de filas no cambió? Explica la
diferencia entre "tener un `NA`" y "no tener la fila".

> *Escribe aquí tu respuesta:*

---

# Ejercicio 3. Qué hace `na.rm` (5 puntos)

Calcula el precio promedio de tres maneras: sobre `diamantes_na` sin `na.rm`,
sobre `diamantes_na` con `na.rm = TRUE`, y sobre `diamantes` original.

*Verifica:* la primera da `NA`; la segunda y la tercera son parecidas pero **no
idénticas**.

```{r ej3}
# Escribe tu código aquí

```

**Explicación en palabras.** ¿Por qué la segunda y la tercera no dan exactamente
lo mismo? ¿Sobre cuántos diamantes está calculada cada una?

> *Escribe aquí tu respuesta:*

---

# Ejercicio 4. Filtrar sin perder los faltantes (5 puntos)

Construye dos tablas a partir de `diamantes_na`: una con `filter(precio > 15000)`
y otra con `filter(precio > 15000 | is.na(precio))`.

*Verifica:* la segunda tiene exactamente **500** filas más que la primera.

```{r ej4}
# Escribe tu código aquí

```

**Explicación en palabras.** `filter()` descartó las 500 filas sin decir nada.
Describe una situación de tu propia área en la que ese descarte silencioso te
llevaría a una conclusión equivocada.

> *Escribe aquí tu respuesta:*

---

# Ejercicio 5. El cero que no era cero (5 puntos)

```{r ej5-datos}
medidas <- c(12, 0, 15, 18, 0, 21, 0, 17)
```

Conviértelo en un vector con `NA` de verdad, primero con `if_else()` y después con
`na_if()`. Calcula el promedio antes y después.

*Verifica:* el vector convertido tiene **3** `NA`; el promedio con ceros es
**menor** que el promedio con `NA` y `na.rm = TRUE`.

```{r ej5}
# Escribe tu código aquí

```

**Explicación en palabras.** ¿Cuánto bajó el promedio por culpa de los ceros
falsos? ¿Por qué el error va siempre en esa dirección y nunca en la contraria?

> *Escribe aquí tu respuesta:*

---

# Ejercicio 6. El camino contrario (5 puntos)

Sobre `diamantes_na`, crea una columna en la que los precios faltantes se
sustituyan por **cero**. Calcula su promedio y compáralo con el real.

*Verifica:* el promedio con ceros es notablemente menor; la columna nueva no tiene
ningún `NA`.

```{r ej6}
# Escribe tu código aquí

```

**Explicación en palabras.** Da un ejemplo de variable en la que sustituir `NA`
por cero **sí** sería correcto, y explica qué tiene que ser cierto sobre por qué
faltan los datos.

> *Escribe aquí tu respuesta:*

---

# Ejercicio 7 (BONO). Faltan al azar, o no (5 puntos adicionales)

Calcula cuántos `NA` de precio hay por cada `corte` en `diamantes_na` y qué
proporción de cada corte representan. Después fabrica una segunda versión donde el
precio sea `NA` en **todos** los diamantes de corte `"Regular"`, y repite el
cálculo.

*Verifica:* en la primera versión las proporciones son parecidas entre los cinco
cortes (alrededor de 1%). En la segunda, la de `"Regular"` es **1** y las demás
**0**.

```{r ej7}
# Escribe tu código aquí

```

**Explicación en palabras.** ¿En cuál de las dos versiones es aceptable usar
`na.rm = TRUE` y reportar el precio promedio general? ¿Por qué en la otra ese
promedio estaría sesgado? Usa las palabras "faltan al azar".

> *Escribe aquí tu respuesta:*
