---
title: "Capítulo 15, Actividad 2: Covariación"
subtitle: "Dos variables a la vez: cajas, conteos cruzados, dispersión y patrones escondidos"
author: "Nombre del estudiante: ______________________"
date: "Trabajé con: ______________________   |   Fecha de entrega: ______________________"
output:
  html_document:
    toc: true
    toc_float: true
    number_sections: false
    theme: cosmo
---

```{r setup, include=FALSE}
knitr::opts_chunk$set(echo = TRUE, message = FALSE, warning = FALSE)
```

# Instrucciones

Curso: **BIOL4026, Ciencia de Datos con R**. Capítulo 15 del libro del curso, *Análisis exploratorio*.

Esta es la **segunda de dos actividades** del capítulo. En la Actividad 1 se miró una variable a la vez. Aquí se miran dos, que es la segunda de las dos preguntas del análisis exploratorio: ¿qué tipo de **covariación** hay entre mis variables?

La Actividad 1 no es requisito para esta, pero ayuda: las técnicas de aquí suponen que ya sabes leer un histograma y que ya sospechas de los valores extremos.

## Tiempo y lectura previa

La actividad completa está pensada para **una hora y media**, repartida más o menos así:

| Parte | Tiempo aproximado |
|:--|--:|
| Leer las secciones del capítulo | 20 minutos |
| Resolver los cuatro ejercicios | 55 minutos |
| Hacer *Knit*, revisar y entregar | 15 minutos |

Antes de escribir código, lee en el capítulo 15 del libro estas secciones, y solo estas:

- *Covariación*, incluida la subsección *La covarianza: la versión numérica*
- *Una variable categórica y una continua*
- *Dos variables categóricas*
- *Dos variables continuas*
- *Patrones y modelos*

De la subsección de la covarianza basta con que te quedes con tres cosas: qué
significa el **signo** de $s_{xy}$, por qué sus **unidades** hacen que el número
solo no se pueda interpretar, y por qué la correlación $r$, que es la covarianza
dividida entre las dos desviaciones estándar, sí se puede comparar entre estudios
distintos.

Presta atención especial al resultado que sorprende a todo el mundo en el capítulo: en `diamantes`, los de **mejor** corte resultan ser en promedio los **más baratos**. No es un error de los datos. Es una tercera variable escondida detrás. El ejercicio 4 de esta actividad es exactamente esa situación, pero con otro conjunto de datos.

## Trabajo en pareja

Puedes trabajar **en pareja, dos personas**, o solo si lo prefieres.

1. Pueden discutir el código, probar cosas juntos y ayudarse a encontrar los errores.
2. **Cada estudiante entrega su propio archivo.** No se acepta una entrega firmada por dos.
3. En el encabezado de arriba, escribe en *Trabajé con* el nombre completo de tu pareja, o *Trabajé solo* / *Trabajé sola*.
4. Las **explicaciones en palabras** las escribe cada quien por su cuenta, con sus propias palabras. Dos explicaciones idénticas palabra por palabra se corrigen como una sola entrega.

En esta actividad casi todas las preguntas tienen más de una respuesta defendible. Discútanlas en voz alta antes de escribirlas, y si no están de acuerdo, cada uno defiende la suya por escrito.

## Qué se entrega

Cada ejercicio tiene que incluir tres cosas:

1. **El script**, en el bloque de código que ya está preparado.
2. **El resultado**: que la tabla o la gráfica se vean en el `.html`.
3. **Una explicación en palabras** en el espacio marcado.

Entrega el archivo `.Rmd` y el archivo `.html` que produce al hacer *Knit*.

Los ejercicios usan `millas` y `paises` del paquete `datos`, no `diamantes`, que es el conjunto con el que se enseña en el capítulo.

## Valor

| Ejercicio | Tema | Puntos |
|:--|:--|--:|
| 1 | Una categórica y una continua | 5 |
| 2 | Dos variables categóricas | 5 |
| 3 | Dos variables continuas | 5 |
| 4 | El patrón escondido en los subgrupos | 5 |
| **Total** | | **20** |
| 5 (bono) | Las tres técnicas en otro conjunto | **5 adicionales** |

Cada ejercicio se evalúa así: script correcto (2 puntos), resultado que se ve (1 punto), explicación en palabras (2 puntos).

## Paquetes

```{r paquetes}
library(tidyverse)
library(datos)
```

Antes de empezar, mira qué tienes:

```{r explorar, eval=FALSE}
names(millas)
names(paises)
```

---

# Ejercicio 1. Una categórica y una continua (5 puntos)

Con `millas`, el rendimiento en `autopista` según la `clase` de vehículo:

1. Haz un diagrama de caja de `autopista` según `clase`, tal como sale por defecto.
2. Haz el mismo diagrama con las clases **ordenadas por la mediana**, usando `reorder()`.
3. Ponle una etiqueta al eje que diga cómo está ordenado.

*Verifica:* en la segunda gráfica, `pickup` debe quedar en el extremo de las medianas más bajas.

```{r a2-ej1}
# Escribe tu código aquí

```

**Explica en palabras.** Además de la mediana, ¿cuál clase tiene la caja más **ancha**, y qué significa eso sobre esa clase? Después contesta esta pregunta, que no tiene una sola respuesta correcta: si vas a comprar un carro y solo te dicen la clase, ¿prefieres una clase con mediana alta pero mucha dispersión, o una con mediana un poco más baja pero consistente?

> *Tu respuesta:*
>
>

---

# Ejercicio 2. Dos variables categóricas (5 puntos)

Con `millas`, las variables `clase` y `cilindros`. Ojo: `cilindros` está guardada como número, pero aquí la vamos a tratar como categórica, así que hay que envolverla en `factor()` para graficarla.

1. Cuenta las combinaciones con `count(clase, cilindros)`.
2. Dibújalas con `geom_count()`.
3. Dibújalas con `geom_tile()`, coloreando por el conteo.

*Verifica:* `cilindros` tiene **4** valores distintos, y **no** todas las combinaciones de clase y cilindros existen.

```{r a2-ej2}
# Escribe tu código aquí

```

**Explica en palabras.** Nombra **dos combinaciones que no aparecen** en los datos y explica por qué tiene sentido que no existan. Después di cuál de las dos gráficas enseña mejor esos huecos y por qué.

> *Tu respuesta:*
>
>

---

# Ejercicio 3. Dos variables continuas (5 puntos)

Con `millas`, `cilindrada` contra `autopista`. Haz las tres versiones del capítulo:

1. Puntos con transparencia, `geom_point(alpha = ...)`.
2. Celdas contadas, `geom_bin2d()`.
3. Diagramas de caja agrupando con `cut_width(cilindrada, 1)`.
4. Calcula la covarianza y la correlación entre las dos variables con `cov()` y
   `cor()` dentro de un `summarise()`.

*Verifica:* las tres gráficas tienen que enseñar la misma tendencia general, y el
signo de la covarianza tiene que coincidir con lo que se ve en ellas.

```{r a2-ej3}
# Escribe tu código aquí

```

**Explica en palabras.** Primero describe la tendencia en una frase, y di si es recta o no. Después contesta las dos preguntas del capítulo: ¿cuál de las tres enseña mejor la **dispersión** de `autopista` para un mismo tamaño de motor? ¿Y cuál usarías en una presentación de cinco minutos ante gente que no toma este curso? Son dos respuestas distintas, y esa diferencia es el punto del ejercicio.

Por último, mira los dos números que calculaste: ¿por qué el de `cor()` se puede interpretar tal cual y el de `cov()` no? Y si alguien te reportara solo la correlación, sin enseñar la gráfica, ¿qué información se estaría perdiendo?

> *Tu respuesta:*
>
>

---

# Ejercicio 4. El patrón escondido en los subgrupos (5 puntos)

Sigue con `cilindrada` y `autopista` en `millas`, pero ahora deja que se vea la tercera variable:

1. Colorea los puntos por `clase`.
2. Sepáralos con `facet_wrap(~ clase)`.

*Verifica:* debe verse que la relación **no** es igual en todas las clases, y que hay una clase cuyos puntos quedan claramente por encima de la nube general.

```{r a2-ej4}
# Escribe tu código aquí

```

**Explica en palabras.** ¿Cuál clase se sale de la tendencia general, y por qué crees que se sale? Esta es la misma situación del corte `Ideal` en `diamantes`: una tercera variable estaba escondiendo el patrón. Di cuál es aquí esa tercera variable, y fíjate en que **no es una columna de la tabla**: está representada indirectamente por `clase`.

> *Tu respuesta:*
>
>

---

# Ejercicio 5 (BONO). Las tres técnicas en otro conjunto (5 puntos adicionales)

Cambia de datos. Con `paises` del año 2007, mira `pib_per_capita` contra `esperanza_de_vida`:

1. Haz el diagrama de dispersión.
2. Colorea o separa por `continente`.

*Verifica:* son 142 países.

```{r a2-ej5}
# Escribe tu código aquí

```

**Explica en palabras.** ¿La relación es recta? ¿Dónde se aplana y qué significa eso? Con lo que dice la sección *Patrones y modelos*, contesta además esta pregunta: ¿podría haber una tercera variable detrás de esta relación? Nombra una candidata y di cómo la comprobarías si estuviera en la tabla.

> *Tu respuesta:*
>
>

---

# Antes de entregar

- [ ] El encabezado tiene mi nombre y el de la persona con quien trabajé.
- [ ] Los cuatro bloques de código corren sin error.
- [ ] Las tablas y las gráficas **se ven** en el `.html`.
- [ ] Las explicaciones están escritas con mis propias palabras.
- [ ] Entrego el `.Rmd` y el `.html`.
