---
title: "Ejercicios del Capítulo 28"
subtitle: "Modelos con modelr: lm, coeficientes, residuales y predicciones"
author: "Nombre del estudiante: ______________________"
date: "Fecha de entrega: ______________________"
output:
  html_document:
    toc: true
    toc_float: true
    number_sections: false
    theme: cosmo
---

```{r setup, include=FALSE}
knitr::opts_chunk$set(echo = TRUE, message = FALSE, warning = FALSE)
```

# Instrucciones

Curso: **BIOL4026, Ciencia de Datos con R**. Capítulo 28 del libro del curso.

En este capítulo la **explicación pesa más que en ningún otro**. Un modelo sin interpretar no es un resultado, es una lista de números. Un ejercicio con el `lm()` correcto y sin interpretación no recibe el crédito completo.

Los ejercicios usan `millas` y `paises` del paquete `datos`, no `diamantes` ni `vuelos`, que son los del capítulo.

Para recibir el crédito completo, cada ejercicio tiene que incluir tres cosas:

1. **El script**, en el bloque de código que ya está preparado.
2. **El resultado**: que la tabla o la gráfica se vean.
3. **Una explicación en palabras** en el espacio marcado.

Entrega el archivo `.Rmd` y el archivo `.html` que produce al hacer *Knit*.

## Valor

| Ejercicio | Tema | Puntos |
|:--|:--|--:|
| 1 | El modelo más sencillo | 5 |
| 2 | Los residuales delatan | 5 |
| 3 | Enderezar con logaritmos | 5 |
| 4 | Una predictora categórica | 5 |
| 5 | Dos predictoras | 5 |
| 6 | Predecir, y hasta dónde | 5 |
| **Total** | | **30** |
| 7 (bono) | Cerrar el círculo | **5 adicionales** |

Cada ejercicio se evalúa así: script correcto (1 punto), resultado visible (1 punto), interpretación en palabras (3 puntos).

## Paquetes

```{r paquetes}
library(tidyverse)
library(modelr)
library(datos)
options(na.action = na.warn)
```

```{r base, eval=FALSE}
p2007 <- paises |> filter(anio == 2007)
```

---

# Ejercicio 1. El modelo más sencillo (5 puntos)

1. Con `millas`, ajusta `lm(autopista ~ cilindrada)`.
2. Mira los coeficientes con `coef()` y el resumen con `summary()`.
3. Grafica los puntos con la recta encima (`geom_smooth(method = "lm")` sirve).

*Verifica:* el coeficiente de `cilindrada` sale **negativo**, y el intercepto por encima de **30**.

```{r ej1}
# Escribe tu código aquí

```

4. Traduce los dos coeficientes a una oración que entienda alguien que no sabe estadística. Empieza por "por cada litro más de cilindrada...".
5. ¿Qué significa el intercepto aquí? ¿Tiene sentido físico un motor de cero litros?

**Explicación:**

*(escribe aquí tu respuesta en palabras)*

---

# Ejercicio 2. Los residuales delatan (5 puntos)

1. Añade los residuales del modelo del Ejercicio 1 con `add_residuals()`.
2. Grafícalos contra `cilindrada`. Añade una línea horizontal en cero con `geom_hline(yintercept = 0)`.
3. Añade también un `geom_smooth()` para que la forma se vea mejor.

*Verifica:* la nube de residuales **no** está repartida al azar alrededor de cero: se ve una curva.

```{r ej2}
# Escribe tu código aquí

```

4. Describe la forma que ves: ¿dónde están los residuales por encima de cero y dónde por debajo?
5. ¿Qué te está diciendo eso sobre la **familia de modelos** que escogiste?
6. Escribe qué harías a continuación.

**Explicación:**

*(escribe aquí tu respuesta en palabras)*

---

# Ejercicio 3. Enderezar con logaritmos (5 puntos)

Con `p2007`:

1. Grafica `esperanza_de_vida` contra `pib_per_capita` y ajusta un modelo lineal. Anota el $R^2$.
2. Repite las dos cosas usando `log2(pib_per_capita)`. Anota el $R^2$.

*Verifica:* el $R^2$ del segundo modelo es claramente mayor, y la nube del segundo se ve mucho más recta.

```{r ej3}
# Escribe tu código aquí

```

3. Con el modelo en logaritmo de base 2, ¿qué significa la pendiente? Escríbelo en la forma: "cada vez que el PIB per cápita se **duplica**, la esperanza de vida sube en ... años".
4. ¿Por qué usar `log2()` y no `log()` natural hace la interpretación más fácil de contar?
5. Mira los residuales del segundo modelo. ¿Queda algún país claramente fuera de la nube? ¿Cuál y en qué dirección?

**Explicación:**

*(escribe aquí tu respuesta en palabras)*

---

# Ejercicio 4. Una predictora categórica (5 puntos)

1. Con `millas`, ajusta `lm(autopista ~ clase)` y mira los coeficientes.

*Verifica:* salen **7** coeficientes: el intercepto más **6** diferencias. Una de las siete clases no aparece por su nombre.

2. ¿Cuál clase falta y dónde se metió?
3. Comprueba con `group_by(clase) |> summarise(mean(autopista))` que el intercepto es igual al promedio de esa clase.
4. Comprueba también que intercepto más un coeficiente cualquiera da el promedio de esa otra clase.
5. Usa `fct_relevel()` para que la referencia sea `pickup` y vuelve a ajustar.

*Verifica:* los coeficientes cambian todos, pero las **predicciones** son idénticas. Compruébalo con `add_predictions()` en los dos modelos.

```{r ej4}
# Escribe tu código aquí

```

6. Explica qué cambió y qué no, y por qué eso significa que la elección de la referencia es solo una manera de presentar el mismo modelo.

**Explicación:**

*(escribe aquí tu respuesta en palabras)*

---

# Ejercicio 5. Dos predictoras (5 puntos)

1. Ajusta `lm(autopista ~ cilindrada + clase)`.
2. Compara su $R^2$ con el del Ejercicio 1.
3. Grafica sus residuales contra `cilindrada` y compáralos con los del Ejercicio 2.

*Verifica:* el $R^2$ sube y los residuales quedan más planos que antes.

```{r ej5}
# Escribe tu código aquí

```

4. El coeficiente de `cilindrada` cambió respecto al Ejercicio 1. Anota los dos valores y explica por qué son distintos.
5. ¿Qué contesta exactamente el coeficiente nuevo? Empieza por "manteniendo la clase constante...".
6. ¿En qué se diferencia esa pregunta de la que contestaba el modelo del Ejercicio 1?

**Explicación:**

*(escribe aquí tu respuesta en palabras)*

---

# Ejercicio 6. Predecir, y hasta dónde (5 puntos)

Con el modelo del Ejercicio 1:

1. Construye una cuadrícula con `data_grid(cilindrada = seq_range(cilindrada, 20))` y añade las predicciones con `add_predictions()`. Grafícalas sobre los datos.
2. Construye a mano una segunda cuadrícula que llegue hasta **15 litros** y predice también ahí.

*Verifica:* la primera cuadrícula cubre el rango real de `cilindrada`; la segunda predice consumos claramente absurdos.

```{r ej6}
# Escribe tu código aquí

```

3. ¿Qué consumo predice el modelo para un motor de 15 litros? Escribe el número.
4. Explica por qué el modelo **no se queja** al pedirle eso.
5. ¿Qué precaución hay que tomar siempre antes de usar una predicción? Escríbela como una regla que puedas seguir tú.

**Explicación:**

*(escribe aquí tu respuesta en palabras)*

---

# Ejercicio 7 (BONO). Cerrar el círculo (5 puntos adicionales)

En el capítulo de análisis exploratorio quedó una anomalía sin resolver: los `2seater` rendían mucho más de lo que les tocaba por su cilindrada.

1. Usa el modelo `autopista ~ cilindrada` del Ejercicio 1.
2. Haz un diagrama de caja de los **residuales** por `clase`.

*Verifica:* la caja de `2seater` queda claramente por encima de cero.

```{r ej7}
# Escribe tu código aquí

```

3. ¿Qué significa un residual positivo aquí? Escríbelo en una oración.
4. Este es el mismo razonamiento que resolvió el asunto del corte `Ideal` en `diamantes`. Explica el paralelo entre los dos casos.
5. ¿Cuál es la variable escondida en cada uno de los dos?

**Explicación:**

*(escribe aquí tu respuesta en palabras)*
