---
title: "Ejercicios del Capítulo 12"
subtitle: "Transformación: índices paramétricos y no paramétricos (mean, sd, median, IQR, mad, quantile, first, last, signif)"
author: "Nombre del estudiante: ______________________"
date: "Fecha de entrega: ______________________"
output:
  html_document:
    toc: true
    toc_float: true
    number_sections: false
    theme: cosmo
---

```{r setup, include=FALSE}
knitr::opts_chunk$set(echo = TRUE, message = FALSE, warning = FALSE)
```

# Instrucciones

Curso: **BIOL4026, Ciencia de Datos con R**. Capítulo 12 del libro del curso.

Este documento es tu entrega. Escribe tu propio código: el código de los ejemplos del capítulo te sirve de modelo, pero copiar y pegar no enseña. Los ejercicios usan conjuntos de datos **distintos** a los de los ejemplos del capítulo (`paises` y `diamantes` del paquete `datos`), no `vuelos` ni los datos de COVID de Puerto Rico.

La idea de fondo del capítulo es una sola: para cada pregunta hay un índice **paramétrico** (promedio, desviación estándar), que supone una distribución bien portada, y uno **no paramétrico** (mediana, rango intercuartil, desviación absoluta mediana), que no lo supone. Casi todos los ejercicios te piden calcular los dos y decidir cuál describe mejor los datos.

Para recibir el crédito completo, cada ejercicio tiene que incluir tres cosas:

1. **El script**, en el bloque de código que ya está preparado.
2. **El resultado**, es decir, que el bloque corra y produzca la tabla o la gráfica.
3. **Una explicación en palabras** de lo que encontraste, en el espacio marcado. Una tabla sola no contesta la pregunta.

Entrega el archivo `.Rmd` y el archivo `.html` que produce al hacer *Knit*. Si el documento no compila, no se puede corregir.

## Valor

| Ejercicio | Tema | Puntos |
|:--|:--|--:|
| 1 | `mean()` y `median()` | 5 |
| 2 | `sd()` e `IQR()` | 5 |
| 3 | `mad()`: dispersión robusta | 5 |
| 4 | `quantile()`: cuartiles y percentiles | 5 |
| 5 | `min()`, `max()` y el rango | 5 |
| 6 | `first()` y `last()` con el orden correcto | 5 |
| 7 | Valores faltantes y `na.rm` | 5 |
| 8 | `signif()` y `round()`: cómo se reporta un número | 5 |
| **Total** | | **40** |
| 9 (bono) | Paramétrico frente a no paramétrico | **5 adicionales** |

Cada ejercicio se evalúa así: script correcto (2 puntos), resultado que corre y se muestra (1 punto), explicación en palabras (2 puntos).

## Paquetes

```{r paquetes}
library(tidyverse)
library(datos)
```

Antes de empezar, mira qué tienes:

```{r explorar, eval=FALSE}
names(paises)
head(paises)
```

Casi todos los ejercicios usan un solo año, para no mezclar décadas:

```{r base, eval=FALSE}
p2007 <- paises |> filter(anio == 2007)
```

---

# Ejercicio 1. `mean()` y `median()` (5 puntos)

Con `p2007`:

1. Calcula, por `continente`, el promedio y la mediana de `esperanza_de_vida`, y el número de países (`n()`).
2. Añade una columna con la diferencia entre el promedio y la mediana.
3. ¿En cuál continente son casi iguales las dos medidas y en cuál se separan más?
4. Explica en palabras qué te dice el **signo** de esa diferencia sobre la forma de la distribución: si el promedio es menor que la mediana, ¿hacia dónde hay valores extremos?

*Verifica:* la suma de la columna `n()` debe dar el número de países de `p2007`.

```{r ej1}
# Escribe tu código aquí

```

**Explicación:**

*(escribe aquí tu respuesta en palabras)*

---

# Ejercicio 2. `sd()` e `IQR()` (5 puntos)

Sigue con `p2007` y `esperanza_de_vida`.

1. Calcula por continente la desviación estándar y el rango intercuartil.
2. Ordena por desviación estándar de mayor a menor, y después por rango intercuartil. ¿Sale el mismo orden de continentes?
3. ¿Cuál continente es el más homogéneo en esperanza de vida?
4. Explica en palabras qué mide cada uno de los dos índices: uno es la distancia típica al promedio, el otro es el ancho de la mitad central de los datos. Di cuál es cuál.

```{r ej2}
# Escribe tu código aquí

```

**Explicación:**

*(escribe aquí tu respuesta en palabras)*

---

# Ejercicio 3. `mad()`, la dispersión que no se deja arrastrar (5 puntos)

Ahora usa `pib_per_capita` en `p2007`, que es una variable muy asimétrica.

1. Calcula para todo el conjunto: promedio, mediana, desviación estándar y `mad()`.
2. Haz un histograma de `pib_per_capita` y marca el promedio y la mediana con dos líneas verticales.
3. ¿Cuál de las dos medidas de dispersión es mucho más grande? ¿Por qué?
4. Elimina del conjunto los cinco países con el `pib_per_capita` más alto y vuelve a calcular las cuatro medidas. ¿Cuáles cambiaron mucho y cuáles casi no cambiaron? Esa es la definición práctica de **robusto**: explícala con tus números.

```{r ej3}
# Escribe tu código aquí

```

**Explicación:**

*(escribe aquí tu respuesta en palabras)*

---

# Ejercicio 4. `quantile()`: cuartiles y percentiles (5 puntos)

Con `p2007` y `pib_per_capita`:

1. Calcula el primer cuartil, la mediana y el tercer cuartil. Dentro de `summarise()` pide **una** probabilidad a la vez, por ejemplo `quantile(pib_per_capita, 0.25)`.
2. Calcula también los percentiles 10 y 90.
3. Verifica que el rango intercuartil que calculaste en el ejercicio anterior es igual a la diferencia entre el tercer cuartil y el primero.
4. Interpreta el percentil 90 en una oración completa, del tipo "el 90 % de los países tiene un producto interno bruto por persona menor de ...".

```{r ej4}
# Escribe tu código aquí

```

**Explicación:**

*(escribe aquí tu respuesta en palabras)*

---

# Ejercicio 5. `min()`, `max()` y el rango (5 puntos)

Con `p2007`:

1. Por continente, saca el mínimo y el máximo de `esperanza_de_vida` y la diferencia entre los dos (el rango).
2. Usa `slice_max()` y `slice_min()` para identificar **cuál país** tiene el valor más alto y el más bajo de cada continente.
3. ¿Qué continente tiene el rango más ancho?
4. El rango usa exactamente dos observaciones de todo el continente. Explica en palabras por qué eso lo hace una medida frágil, y cuál de las medidas de los ejercicios 2 y 3 preferirías para comparar la variabilidad entre continentes.

```{r ej5}
# Escribe tu código aquí

```

**Explicación:**

*(escribe aquí tu respuesta en palabras)*

---

# Ejercicio 6. `first()` y `last()` con el orden correcto (5 puntos)

Ahora usa `paises` completo, con todos los años.

1. Agrupa por `pais`, **ordena por `anio`** y calcula la esperanza de vida del primer año y la del último, y el cambio entre las dos.
2. ¿Cuáles son los cinco países con el mayor aumento? ¿Y los que bajaron?
3. Repite el cálculo sin ordenar por `anio` y compara. ¿Cambió algún resultado?
4. Explica en palabras por qué `first()` y `last()` no son lo mismo que `min()` y `max()`, aunque en esta variable muchas veces coincidan.

```{r ej6}
# Escribe tu código aquí

```

**Explicación:**

*(escribe aquí tu respuesta en palabras)*

---

# Ejercicio 7. Valores faltantes y `na.rm` (5 puntos)

`paises` no tiene valores faltantes, así que vas a crear unos.

1. A partir de `p2007`, crea `pib_na`, igual a `pib_per_capita` pero con `NA` en los países cuyo `pib_per_capita` sea mayor de 40000.
2. Calcula el promedio de `pib_na` **sin** `na.rm = TRUE` y después **con** `na.rm = TRUE`.
3. Compara ese segundo promedio con el promedio original de `pib_per_capita`. ¿Es más alto o más bajo? ¿Por qué?
4. Explica el supuesto que estás haciendo al usar `na.rm = TRUE`: ¿qué tendría que ser cierto sobre los datos que faltan para que el promedio siga siendo honesto? En este caso, ¿se cumple?

```{r ej7}
# Escribe tu código aquí

```

**Explicación:**

*(escribe aquí tu respuesta en palabras)*

---

# Ejercicio 8. `signif()` y `round()`: cómo se reporta un número (5 puntos)

1. Calcula el promedio de `pib_per_capita` en `p2007` sin redondear y mira cuántos decimales imprime R.
2. Presenta ese mismo número con `round()` a 2 decimales y con `signif()` a 3 cifras significativas.
3. Haz lo mismo con la esperanza de vida promedio. Fíjate en que `round(x, 2)` y `signif(x, 3)` no dan lo mismo, y en que la diferencia depende del tamaño del número.
4. Explica en palabras la diferencia entre "decimales" y "cifras significativas", y por qué reportar una esperanza de vida como 72.83814 sugiere una precisión que los datos no tienen.

```{r ej8}
# Escribe tu código aquí

```

**Explicación:**

*(escribe aquí tu respuesta en palabras)*

---

# Ejercicio 9 (BONO). Paramétrico frente a no paramétrico (5 puntos adicionales)

Este ejercicio es opcional y vale 5 puntos de bono sobre los 40 puntos regulares.

Cambia al conjunto `diamantes`.

1. Calcula para `precio`: promedio, mediana, desviación estándar, rango intercuartil y `mad()`.
2. Haz un histograma de `precio`.
3. Si tuvieras que describir el precio de un diamante típico con **dos** números, ¿cuáles escogerías y por qué?
4. Repite los cálculos y el histograma con `log10(precio)`. ¿Se parecen más ahora el promedio y la mediana? Explica qué le hizo la transformación a la forma de la distribución, y qué le pasa a las unidades de tu respuesta cuando trabajas en escala logarítmica.

```{r ej9}
# Escribe tu código aquí

```

**Explicación:**

*(escribe aquí tu respuesta en palabras)*

---

**Antes de entregar:** haz *Knit* al documento completo y confirma que corre de principio a fin sin errores.
