---
title: "Ejercicios del Capítulo 14"
subtitle: "Errores comunes: leer el mensaje, distinguir error de advertencia y arreglarlo"
author: "Nombre del estudiante: ______________________"
date: "Fecha de entrega: ______________________"
output:
  html_document:
    toc: true
    toc_float: true
    number_sections: false
    theme: cosmo
---

```{r setup, include=FALSE}
knitr::opts_chunk$set(echo = TRUE, message = FALSE, warning = FALSE)
```

# Instrucciones

Curso: **BIOL4026, Ciencia de Datos con R**. Capítulo 14 del libro del curso.

En este capítulo la explicación en palabras vale más que en los otros: lo que se evalúa es que sepas **leer** el mensaje, no solo que el código acabe corriendo. Un ejercicio que llega arreglado pero sin decir qué significaba el error no recibe el crédito completo.

Los ejercicios usan `millas` y `diamantes` del paquete `datos`, no `mtcars` ni `iris`, que son los conjuntos con los que se enseña en el capítulo.

:::: {.nota}
**Cómo mostrar un error sin que el documento se caiga.** Varios ejercicios te
piden correr código que falla a propósito. Para que el *Knit* no se detenga,
añade `error=TRUE` a las opciones del bloque, es decir, escribe
`{r mi-bloque, error=TRUE}` en la primera línea del bloque en vez de `{r mi-bloque}`.
Los bloques de esta hoja que lo necesitan ya vienen con la opción puesta.
::::

Para recibir el crédito completo, cada ejercicio tiene que incluir tres cosas:

1. **El script**, en el bloque de código que ya está preparado.
2. **El resultado**: el mensaje de error cuando se pide, y la versión corregida corriendo.
3. **Una explicación en palabras** en el espacio marcado.

Entrega el archivo `.Rmd` y el archivo `.html` que produce al hacer *Knit*.

## Valor

| Ejercicio | Tema | Puntos |
|:--|:--|--:|
| 1 | Leer el mensaje: cinco líneas rotas | 5 |
| 2 | Instalar no es activar | 5 |
| 3 | El `NA` no es un error | 5 |
| 4 | `=`, `==` y `<-` | 5 |
| 5 | El ejemplo mínimo reproducible | 5 |
| **Total** | | **25** |
| 6 (bono) | `tryCatch()` y la copia local | **5 adicionales** |

Cada ejercicio se evalúa así: script correcto (1 punto), mensaje o resultado mostrado (1 punto), explicación en palabras (3 puntos).

## Paquetes

```{r paquetes}
library(tidyverse)
library(datos)
```

---

# Ejercicio 1. Leer el mensaje (5 puntos)

Estas cinco líneas están rotas, cada una por una razón distinta:

```
Filter(millas, clase == "compact")
millas$autopsta
filter(millas, anio = 2008)
"8" + millas$cilindros[1]
mean(millas$clase)
```

Para cada una:

1. Córrela en un bloque con `error=TRUE`.
2. **Copia lo que salió** (el mensaje de error, la advertencia, o el resultado), tal cual.
3. Explica en **una oración** qué significa ese mensaje.
4. Escribe debajo la versión corregida.

*Verifica:* las cinco versiones corregidas tienen que correr limpias: sin error y sin advertencia.

5. Solo **tres** de las cinco producen un error que detiene la línea. Identifica las otras dos, di qué devuelve cada una, y explica por qué son más peligrosas que las tres que fallan de frente.

```{r ej1a, error=TRUE, warning=TRUE}
# Las cinco líneas rotas, una por una

```

```{r ej1b, warning=TRUE}
# Las cinco versiones corregidas

```

**Explicación:**

*(escribe aquí tu respuesta en palabras: un párrafo corto por cada línea, más la pregunta 5)*

---

# Ejercicio 2. Instalar no es activar (5 puntos)

1. Sin activar ningún paquete nuevo, corre `rollmean(1:10, 3)` en un bloque con `error=TRUE` y copia el mensaje.
2. Arréglalo de **dos maneras distintas**: una activando el paquete con `library(zoo)`, y otra sin activarlo, escribiendo `zoo::rollmean(...)`.

*Verifica:* las dos versiones corregidas devuelven el mismo vector de **8** valores.

3. ¿Qué mensaje **distinto** habrías visto si el paquete `zoo` no estuviera instalado en tu computadora? Escribe el mensaje que esperarías y explica en qué se diferencia del primero.
4. ¿Por qué no conviene dejar `install.packages("zoo")` dentro del script que entregas?

```{r ej2a, error=TRUE}
# Escribe tu código aquí

```

```{r ej2b}
# Las dos versiones corregidas

```

**Explicación:**

*(escribe aquí tu respuesta en palabras)*

---

# Ejercicio 3. El `NA` no es un error (5 puntos)

Haz una copia de `millas` y métele valores faltantes a propósito:

```{r ej3-datos}
millas_na <- millas
millas_na$autopista[c(3, 17, 100)] <- NA
```

Calcula el promedio de `autopista` en `millas_na` de tres maneras:

1. Sin `na.rm`.
2. Con `na.rm = TRUE`.
3. Quitando antes las filas con faltantes, con `filter(!is.na(autopista))`.

*Verifica:* la primera devuelve `NA`; la segunda y la tercera devuelven **el mismo** número, calculado sobre **231** filas.

4. Explica en palabras por qué la primera no es un error de R sino un aviso, y en qué situación usar `na.rm = TRUE` sin pensarlo sería un **error de análisis**.

```{r ej3}
# Escribe tu código aquí

```

**Explicación:**

*(escribe aquí tu respuesta en palabras)*

---

# Ejercicio 4. `=`, `==` y `<-` (5 puntos)

Con `diamantes`, corre estas tres líneas (la primera en un bloque con `error=TRUE`):

1. `filter(diamantes, corte = "Ideal")`
2. `filter(diamantes, corte == "Ideal")`
3. `diamantes_ideal = filter(diamantes, corte == "Ideal")`

*Verifica:* la segunda y la tercera producen la misma tabla; la primera no produce ninguna.

4. El `=` de la línea 1 y el `=` de la línea 3 son el mismo signo, pero solo uno de los dos está mal. Explica qué hace `=` en cada sitio.
5. ¿Por qué en el curso preferimos `<-` para asignar, aunque `=` funcione?

```{r ej4a, error=TRUE}
# Escribe tu código aquí

```

```{r ej4b}
# Las versiones que sí corren

```

**Explicación:**

*(escribe aquí tu respuesta en palabras)*

---

# Ejercicio 5. El ejemplo mínimo reproducible (5 puntos)

Este bloque se cae, pero el mensaje no dice en cuál de los cuatro pasos está el problema:

```
resumen <- diamantes |>
  filter(quilate > 0.5) |>
  group_by(corte) |>
  summarise(precio_medio = mean(Precio))
```

1. Córrelo con `error=TRUE` y copia el mensaje.
2. Encuentra el paso que falla **reduciendo el problema**: corre el primer paso solo, luego los dos primeros, luego los tres, hasta que reaparezca el error. Muestra cada intento.
3. Arréglalo.

*Verifica:* la tabla corregida tiene **5** filas, una por cada nivel de `corte`.

4. Explica en palabras en qué paso estaba el problema y cómo lo supiste.
5. ¿Por qué reducir el código a un ejemplo mínimo es más rápido que releer las cuatro líneas enteras?

```{r ej5a, error=TRUE}
# Escribe tu código aquí

```

```{r ej5b}
# La versión corregida

```

**Explicación:**

*(escribe aquí tu respuesta en palabras)*

---

# Ejercicio 6 (BONO). `tryCatch()` y la copia local (5 puntos adicionales)

1. Guarda una tabla pequeña de `millas` en `Datos/millas_copia.csv` con `write_csv()`. (Crea la carpeta `Datos` si no existe.)
2. Escribe un `tryCatch()` que **intente** leer un archivo desde una dirección de internet que no existe y que, al fallar, lea tu copia local.

*Verifica:* el bloque corre sin error y devuelve la tabla de tu copia local.

3. Explica en palabras qué diferencia hay entre este `tryCatch()` y simplemente poner `error=TRUE` en las opciones del bloque. ¿Cuál de los dos produce un análisis reproducible y cuál solo esconde el problema?

```{r ej6}
# Escribe tu código aquí

```

**Explicación:**

*(escribe aquí tu respuesta en palabras)*
