---
title: "Ejercicios del Capítulo 7"
subtitle: "Operaciones booleanas y lógicas: &, |, !, %in%, between() y los NA"
author: "Nombre del estudiante: ______________________"
date: "Fecha de entrega: ______________________"
output:
  html_document:
    toc: true
    toc_float: true
    number_sections: false
    theme: cosmo
---

```{r setup, include=FALSE}
knitr::opts_chunk$set(echo = TRUE, message = FALSE, warning = FALSE)
```

# Instrucciones

Curso: **BIOL4026, Ciencia de Datos con R**. Capítulo 7 del libro del curso.

Los ejercicios usan `diamantes` del paquete `datos`, no `vuelos`, que es el
conjunto con el que se enseña en el capítulo.

Este capítulo trata de **cómo piensa R una condición**. Varios ejercicios te piden
correr algo que da un resultado raro a propósito: no lo arregles, explícalo.

Para recibir el crédito completo, cada ejercicio tiene que incluir tres cosas:

1. **El script**, en el bloque de código que ya está preparado.
2. **El resultado**, es decir, que el bloque corra y produzca la tabla o el valor.
3. **Una explicación en palabras** en el espacio marcado.

Entrega el archivo `.Rmd` y el archivo `.html` que produce al hacer *Knit*. Si el
documento no compila, no se puede corregir.

## Valor

| Ejercicio | Tema | Puntos |
|:--|:--|--:|
| 1 | Contar sin filtrar: `sum()` y `mean()` de una condición | 5 |
| 2 | `&` frente a `\|` | 5 |
| 3 | Excluir con `!` y `%in%` | 5 |
| 4 | `between()` y los extremos | 5 |
| 5 | La lógica de los `NA` | 5 |
| 6 | La precedencia de `&` sobre `\|` | 5 |
| **Total** | | **30** |
| 7 (bono) | Ordenar con dos claves y factores ordenados | **5 adicionales** |

Cada ejercicio se evalúa así: script correcto (2 puntos), resultado que corre y se
muestra (1 punto), explicación en palabras (2 puntos).

## Paquetes

```{r paquetes}
library(tidyverse)
library(datos)
```

```{r explorar, eval=FALSE}
glimpse(diamantes)
nrow(diamantes)   # 53940
```

---

# Ejercicio 1. Contar sin filtrar (5 puntos)

**Sin usar `filter()`**, y usando solo `sum()` y `mean()` sobre una condición,
averigua cuántos diamantes cuestan más de 15,000 dólares y qué proporción del
total representan.

*Verifica:* la proporción queda entre 0 y 1, y multiplicada por 53,940 devuelve tu
conteo.

```{r ej1}
# Escribe tu código aquí

```

**Explicación en palabras.** ¿Por qué `sum()` de una condición devuelve un conteo?
¿Qué valor numérico tienen `TRUE` y `FALSE` para R?

> *Escribe aquí tu respuesta:*

---

# Ejercicio 2. `&` frente a `|` (5 puntos)

Construye dos tablas: una con corte `"Ideal"` **y** precio menor de 1,000; otra
con corte `"Ideal"` **o** precio menor de 1,000.

*Verifica:* la del `&` tiene menos filas que la del `|`; las dos tienen menos de
53,940.

```{r ej2}
# Escribe tu código aquí

```

Ahora la consulta de tu compañero:

```{r ej2-mal}
filter(diamantes, corte == "Ideal" & corte == "Premium") |> nrow()
```

**Explicación en palabras.** ¿Cuántas filas devolvió y por qué? Escribe la versión
correcta.

> *Escribe aquí tu respuesta:*

---

# Ejercicio 3. Excluir con `!` y `%in%` (5 puntos)

`color` tiene 7 niveles. Construye una tabla que excluya `"D"` y `"E"`, usando `!`
y `%in%`.

*Verifica:* quedan exactamente **5** colores distintos, y tu tabla más la
complementaria suman **53,940**.

```{r ej3}
# Escribe tu código aquí

```

**Explicación en palabras.** Prueba también
`filter(diamantes, !color == "D" & !color == "E")`. ¿Da lo mismo? ¿Cuál prefieres y
por qué?

> *Escribe aquí tu respuesta:*

---

# Ejercicio 4. `between()` (5 puntos)

Quédate con los diamantes de `quilate` entre 1 y 2, extremos incluidos, primero
con `>=` y `<=` y después con `between()`.

*Verifica:* las dos versiones dan el **mismo** número de filas; en el resultado,
`min(quilate)` es 1 y `max(quilate)` es 2.

```{r ej4}
# Escribe tu código aquí

```

**Explicación en palabras.** ¿`between()` incluye o excluye los extremos? Explica
cómo lo comprobaste **con los datos**, no solo con la ayuda.

> *Escribe aquí tu respuesta:*

---

# Ejercicio 5. La lógica de los `NA` (5 puntos)

```{r ej5-datos}
x <- c(3, 7, NA, 12)
tabla_x <- tibble(x = x)
```

Evalúa `x > 5`, `x == NA`, `is.na(x)`, `sum(x)` y `sum(x, na.rm = TRUE)`. Después
usa `filter(tabla_x, x > 5)` y mira cuántas filas quedan.

*Verifica:* `x > 5` tiene un `NA` en la tercera posición, no un `FALSE`;
`x == NA` da **cuatro** `NA`; el `filter()` devuelve **2** filas.

```{r ej5}
# Escribe tu código aquí

```

**Explicación en palabras.** Explica por qué `NA == NA` no es `TRUE`, con una frase
que no mencione a R. ¿Qué pasó con la fila del `NA` en el `filter()`?

> *Escribe aquí tu respuesta:*

---

# Ejercicio 6. La precedencia (5 puntos)

Corre estas dos y compara el número de filas:

```{r ej6a}
filter(diamantes, corte == "Ideal" | corte == "Premium" & precio < 500) |> nrow()
```

```{r ej6b}
filter(diamantes, (corte == "Ideal" | corte == "Premium") & precio < 500) |> nrow()
```

*Verifica:* los números son muy distintos. En la versión (b) todos los precios son
menores de 500; en la (a), no. Compruébalo.

```{r ej6}
# Comprueba aquí los precios de cada versión

```

**Explicación en palabras.** ¿Qué pregunta contesta cada una? ¿Cuál habrías
escrito para "los diamantes Ideal o Premium que cuesten menos de 500"?

> *Escribe aquí tu respuesta:*

---

# Ejercicio 7 (BONO). Ordenar con dos claves (5 puntos adicionales)

Ordena `diamantes` por `corte` y, dentro de cada corte, por `precio` de mayor a
menor. Quédate con las 15 primeras filas y las columnas `corte`, `quilate`,
`color` y `precio`.

*Verifica:* el precio máximo del conjunto es **18,823** y el mínimo **326**.

```{r ej7}
# Escribe tu código aquí

```

**Explicación en palabras.** `corte` es un factor ordenado
(`Regular < Bueno < Muy bueno < Premium < Ideal`). ¿En qué orden aparecen los
cortes en tu resultado, alfabético o de calidad? ¿Por qué? ¿Qué habría pasado si
`corte` fuera texto corriente?

> *Escribe aquí tu respuesta:*
