---
title: "Ejercicios del Capítulo 31"
subtitle: "Tidyverse avanzado: evaluación tidy, datos anidados, broom y tidymodels"
author: "Nombre del estudiante: ______________________"
date: "Fecha de entrega: ______________________"
output:
  html_document:
    toc: true
    toc_float: true
    number_sections: false
    theme: cosmo
---

```{r setup, include=FALSE}
knitr::opts_chunk$set(echo = TRUE, message = FALSE, warning = FALSE)
```

# Instrucciones

Curso: **BIOL4026, Ciencia de Datos con R**. Capítulo 31 del libro del curso.

Este capítulo junta lo de **funciones** y lo de **iteración**: funciones que reciben columnas, y modelos aplicados a muchos grupos a la vez. Si esos dos capítulos no están frescos, repásalos antes.

Los ejercicios usan `millas` y `paises` del paquete `datos`, no `mtcars` ni los tibbles pequeños del capítulo.

Para recibir el crédito completo, cada ejercicio tiene que incluir tres cosas:

1. **El script**, en el bloque de código que ya está preparado.
2. **El resultado**, es decir, que el bloque corra.
3. **Una explicación en palabras** en el espacio marcado.

## Valor

| Ejercicio | Tema | Puntos |
|:--|:--|--:|
| 1 | El problema, antes de la solución | 5 |
| 2 | Las llaves dobles | 5 |
| 3 | El nombre de la columna de salida | 5 |
| 4 | Una tabla dentro de una tabla | 5 |
| 5 | Un modelo por grupo, todo en una tabla | 5 |
| 6 | `tidy()`, `glance()` y `augment()` | 5 |
| **Total** | | **30** |
| 7 (bono) | Un flujo de tidymodels | **5 adicionales** |

## Paquetes

```{r paquetes}
library(tidyverse)
library(broom)
library(datos)
```

---

# Ejercicio 1. El problema, antes de la solución (5 puntos)

1. Escribe `promedio_por(datos, grupo, valor)` **sin** llaves dobles, tal como saldría de lo aprendido en el capítulo de funciones.
2. Llámala con `millas`, `clase` y `autopista`.

*Verifica:* da `object 'clase' not found`.

```{r ej1, error=TRUE}
# Escribe tu código aquí

```

3. La columna `clase` **sí** existe en `millas`. Explica entonces dónde la fue a buscar R.
4. ¿Por qué `millas |> group_by(clase)` sí funciona escrito directamente, y no dentro de la función?

**Explicación:**

*(escribe aquí tu respuesta en palabras)*

---

# Ejercicio 2. Las llaves dobles (5 puntos)

1. Arregla la función con `{{ }}`.
2. Pruébala con `millas`: por `clase`, el promedio de `autopista`.
3. Pruébala con `paises`: por `continente`, el promedio de `esperanza_de_vida`.

*Verifica:* la primera devuelve **7** filas y la segunda **5**. La misma función sirve para las dos tablas sin cambiar nada.

```{r ej2}
# Escribe tu código aquí

```

4. ¿Por qué `datos` **no** necesita llaves dobles y `grupo` **sí**?
5. Fíjate en qué tipo de cosa es cada argumento: uno es un objeto y el otro es un nombre. Explica la diferencia.

**Explicación:**

*(escribe aquí tu respuesta en palabras)*

---

# Ejercicio 3. El nombre de la columna de salida (5 puntos)

1. Añádele a tu función un cuarto argumento, `nombre`, que decida cómo se llama la columna del resultado.
2. Hazlo primero con `=` normal, en un bloque con `error=TRUE`.
3. Hazlo después con `:=`.

*Verifica:* con `nombre = "consumo_medio"`, la tabla resultante tiene una columna llamada exactamente así. Compruébalo con `names()`.

```{r ej3a, error=TRUE}
# La versión con = que falla

```

```{r ej3b}
# La versión con := que funciona

```

4. Copia el error de la primera versión. ¿Qué intentaba hacer R con ese `=`?

**Explicación:**

*(escribe aquí tu respuesta en palabras)*

---

# Ejercicio 4. Una tabla dentro de una tabla (5 puntos)

1. Con `millas`, agrupa por `clase` y usa `nest()`.
2. Mira la tabla resultante.
3. Mira el contenido de **una sola celda** de la columna `data`, la de la clase `suv`.

*Verifica:* la tabla anidada tiene **7 filas** y **2 columnas**. La celda de `data` de `suv` contiene un tibble de **62 filas**.

```{r ej4}
# Escribe tu código aquí

```

4. ¿Cuántas filas tiene la tabla anidada y cuántas tenía `millas`? ¿Dónde se fueron las demás?
5. Explica con tus palabras qué es una "columna lista".

**Explicación:**

*(escribe aquí tu respuesta en palabras)*

---

# Ejercicio 5. Un modelo por grupo, todo en una tabla (5 puntos)

Sobre la tabla anidada del ejercicio anterior:

1. Añade con `mutate()` y `map()` una columna `modelo` con `lm(autopista ~ cilindrada)` de cada clase.
2. Añade otra columna con `broom::glance()` de cada modelo.
3. Haz `unnest()` de esa última y ordena por `r.squared`.

*Verifica:* la tabla final tiene **7** filas y una columna `r.squared`.

```{r ej5}
# Escribe tu código aquí

```

4. Compara esto con lo que hiciste en el capítulo de iteración con `split()` y `map()`.
5. ¿Qué ventaja tiene tener los datos, el modelo y las métricas en la **misma fila**?
6. Mira la columna `nobs` de `glance()`. ¿Te fías igual de todos los $R^2$?

**Explicación:**

*(escribe aquí tu respuesta en palabras)*

---

# Ejercicio 6. `tidy()`, `glance()` y `augment()` (5 puntos)

1. Ajusta `lm(autopista ~ cilindrada + clase, data = millas)`.
2. Aplícale `tidy()`, `glance()` y `augment()`.
3. Compara cada salida con la de `summary()`.

*Verifica:* `tidy()` devuelve una fila por coeficiente, `glance()` devuelve **una sola** fila, y `augment()` devuelve **234** filas.

```{r ej6}
# Escribe tu código aquí

```

4. `summary()` enseña la misma información. ¿Por qué preferir `broom`?
5. Contesta con algo que puedas **hacer** con la salida de `tidy()` y no con la de `summary()`. Por ejemplo: filtrar los coeficientes significativos, o graficarlos con barras de error.

**Explicación:**

*(escribe aquí tu respuesta en palabras)*

---

# Ejercicio 7 (BONO). Un flujo de tidymodels (5 puntos adicionales)

1. Monta con `tidymodels` el mismo modelo del Ejercicio 6: una `recipe()`, un `linear_reg()` con `set_engine("lm")`, y un `workflow()`.
2. Ajústalo con `fit()`.
3. Saca los coeficientes con `extract_fit_parsnip()` y `tidy()`.

*Verifica:* los coeficientes son **idénticos** a los del `lm()` del Ejercicio 6. Compruébalo con `all.equal()`.

```{r ej7}
# Escribe tu código aquí

```

4. Si dan exactamente lo mismo y ocupa cinco veces más código, ¿en qué situación vale la pena `tidymodels`?
5. Da un ejemplo concreto de tu propio trabajo o de tu tesis.

**Explicación:**

*(escribe aquí tu respuesta en palabras)*
