---
title: "Ejercicios del Capítulo 9"
subtitle: "Seleccionar variables: starts_with(), ends_with(), contains(), where(), rename() y everything()"
author: "Nombre del estudiante: ______________________"
date: "Fecha de entrega: ______________________"
output:
  html_document:
    toc: true
    toc_float: true
    number_sections: false
    theme: cosmo
---

```{r setup, include=FALSE}
knitr::opts_chunk$set(echo = TRUE, message = FALSE, warning = FALSE)
```

# Instrucciones

Curso: **BIOL4026, Ciencia de Datos con R**. Capítulo 9 del libro del curso.

Los ejercicios usan `millas` del paquete `datos`, no `vuelos`, que es el conjunto
con el que se enseña en el capítulo. Las once columnas de `millas` son:
`fabricante`, `modelo`, `cilindrada`, `anio`, `cilindros`, `transmision`,
`traccion`, `ciudad`, `autopista`, `combustible` y `clase`.

Para recibir el crédito completo, cada ejercicio tiene que incluir tres cosas:

1. **El script**, en el bloque de código que ya está preparado.
2. **El resultado**, es decir, que el bloque corra y produzca la tabla.
3. **Una explicación en palabras** en el espacio marcado.

Entrega el archivo `.Rmd` y el archivo `.html` que produce al hacer *Knit*. Si el
documento no compila, no se puede corregir.

## Valor

| Ejercicio | Tema | Puntos |
|:--|:--|--:|
| 1 | Por el principio del nombre: `starts_with()` | 5 |
| 2 | Por el final y por dentro: `ends_with()` y `contains()` | 5 |
| 3 | Seleccionar por tipo: `where()` | 5 |
| 4 | Renombrar: `rename()` | 5 |
| 5 | Reordenar: `everything()` y `relocate()` | 5 |
| 6 | Nombres frente a posiciones | 5 |
| **Total** | | **30** |
| 7 (bono) | Quitar en vez de escoger: el signo de menos | **5 adicionales** |

Cada ejercicio se evalúa así: script correcto (2 puntos), resultado que corre y se
muestra (1 punto), explicación en palabras (2 puntos).

## Paquetes

```{r paquetes}
library(tidyverse)
library(datos)
```

```{r explorar, eval=FALSE}
names(millas)
```

---

# Ejercicio 1. Por el principio del nombre (5 puntos)

Selecciona todas las columnas cuyo nombre empiece por `c`.

*Verifica:* **5** columnas.

```{r ej1}
# Escribe tu código aquí

```

**Explicación en palabras.** Escribe también la versión con los cinco nombres a
mano. ¿Cuál prefieres? Da una razón que tenga que ver con lo que pasaría si mañana
el archivo trajera una columna nueva llamada `consumo`.

> *Escribe aquí tu respuesta:*

---

# Ejercicio 2. Por el final y por dentro (5 puntos)

Selecciona las columnas que **terminen** en `"a"`, y después las que **contengan**
`"cil"`.

*Verifica:* **2** columnas cada una, pero **no las mismas dos**.

```{r ej2}
# Escribe tu código aquí

```

**Explicación en palabras.** Explica la diferencia entre `ends_with()` y
`contains()` con tus dos resultados. ¿Cuál podría traerte una columna que no
querías, y por qué?

> *Escribe aquí tu respuesta:*

---

# Ejercicio 3. Seleccionar por tipo (5 puntos)

Selecciona las columnas numéricas con `where(is.numeric)` y las de texto con
`where(is.character)`.

*Verifica:* **5** numéricas y **6** de texto; 5 más 6 son las 11 columnas.

```{r ej3}
# Escribe tu código aquí

```

**Explicación en palabras.** `anio` y `cilindros` quedaron entre las numéricas.
¿Te sirve esa selección si lo que querías era "las variables sobre las que tiene
sentido sacar un promedio"?

> *Escribe aquí tu respuesta:*

---

# Ejercicio 4. Renombrar (5 puntos)

Renombra `ciudad` a `consumo_ciudad` y `autopista` a `consumo_autopista`, en una
**sola** llamada a `rename()`. Comprueba con `contains("consumo")`.

*Verifica:* la tabla renombrada sigue teniendo **11** columnas; el
`select(contains("consumo"))` devuelve **2**.

```{r ej4}
# Escribe tu código aquí

```

**Explicación en palabras.** ¿Va primero el nombre nuevo o el viejo? ¿Cómo lo
recuerdas? ¿Qué error da R si los pones al revés?

> *Escribe aquí tu respuesta:*

---

# Ejercicio 5. Reordenar (5 puntos)

Pon `clase` y `fabricante` al frente conservando el resto en su orden, primero con
`everything()` y después con `relocate()`.

*Verifica:* **11** columnas en el **mismo** orden en las dos versiones.
Compruébalo comparando `names()`.

```{r ej5}
# Escribe tu código aquí

```

**Explicación en palabras.** ¿Qué habría pasado con `select(clase, fabricante)`
sin `everything()`? ¿En qué se diferencian "seleccionar" y "reordenar"?

> *Escribe aquí tu respuesta:*

---

# Ejercicio 6. Nombres frente a posiciones (5 puntos)

Selecciona las columnas de la tercera a la sexta de dos maneras: con `select()` y
los dos puntos entre nombres, y con corchetes y números.

*Verifica:* las mismas **4** columnas. Compruébalo con `identical()` sobre los
`names()`.

```{r ej6}
# Escribe tu código aquí

```

**Explicación en palabras.** Si alguien añadiera al principio una columna `id`,
¿cuál de tus dos versiones seguiría trayendo las mismas variables? ¿Por qué eso
hace peligrosa a la otra en un análisis que se repite cada semestre?

> *Escribe aquí tu respuesta:*

---

# Ejercicio 7 (BONO). Quitar en vez de escoger (5 puntos adicionales)

Construye una tabla con todas las columnas **menos** `modelo` y `transmision`,
usando el signo de menos. Después otra que quite todas las que empiecen por `c`.

*Verifica:* **9** columnas la primera, **6** la segunda.

```{r ej7}
# Escribe tu código aquí

```

**Explicación en palabras.** El signo de menos no resta nada. ¿Qué hace realmente?
¿Por qué `select(millas, -c(modelo, transmision))` y
`select(millas, -modelo, -transmision)` dan lo mismo?

> *Escribe aquí tu respuesta:*
