---
title: "Ejercicios del Capítulo 6"
subtitle: "Estructura de un archivo y los verbos de dplyr: filter, select, arrange, group_by, summarise"
author: "Nombre del estudiante: ______________________"
date: "Fecha de entrega: ______________________"
output:
  html_document:
    toc: true
    toc_float: true
    number_sections: false
    theme: cosmo
---

```{r setup, include=FALSE}
knitr::opts_chunk$set(echo = TRUE, message = FALSE, warning = FALSE)
```

# Instrucciones

Curso: **BIOL4026, Ciencia de Datos con R**. Capítulo 6 del libro del curso.

Los ejercicios usan `millas` del paquete `datos`, no `vuelos`, que es el conjunto
con el que se enseña en el capítulo. No se resuelven cambiando un nombre de
columna en el script del capítulo: hay que entender qué hace cada verbo.

Para recibir el crédito completo, cada ejercicio tiene que incluir tres cosas:

1. **El script**, en el bloque de código que ya está preparado.
2. **El resultado**, es decir, que el bloque corra y produzca la tabla o el valor.
3. **Una explicación en palabras** en el espacio marcado. Una tabla sola no contesta la pregunta.

Entrega el archivo `.Rmd` y el archivo `.html` que produce al hacer *Knit*. Si el
documento no compila, no se puede corregir.

## Valor

| Ejercicio | Tema | Puntos |
|:--|:--|--:|
| 1 | Leer la estructura: `glimpse()` y los tipos | 5 |
| 2 | Los valores que existen: `unique()` y `sort()` | 5 |
| 3 | Filtrar con una condición: `filter()` | 5 |
| 4 | Filtrar con `%in%` y el error de `== c(...)` | 5 |
| 5 | Seleccionar y ordenar: `select()` y `arrange(desc())` | 5 |
| 6 | Agrupar y resumir: `group_by()`, `summarise()`, `n()` | 5 |
| **Total** | | **30** |
| 7 (bono) | Dos variables de agrupación y `ungroup()` | **5 adicionales** |

Cada ejercicio se evalúa así: script correcto (2 puntos), resultado que corre y se
muestra (1 punto), explicación en palabras (2 puntos).

## Paquetes

```{r paquetes}
library(tidyverse)
library(datos)
```

Antes de empezar, mira qué tienes:

```{r explorar, eval=FALSE}
glimpse(millas)
```

---

# Ejercicio 1. Leer la estructura (5 puntos)

Usa `glimpse()` sobre `millas` y contesta cuántas columnas hay y cuántas son
numéricas.

*Verifica:* **234 filas y 11 columnas**; **5** columnas numéricas.

```{r ej1}
# Escribe tu código aquí

```

**Explicación en palabras.** La columna `anio` aparece como número. ¿Tiene sentido
calcular `mean(millas$anio)`? ¿Qué significaría ese número? ¿Por qué el tipo de
dato no basta para decidir qué operaciones son razonables?

> *Escribe aquí tu respuesta:*

---

# Ejercicio 2. Los valores que existen (5 puntos)

Averigua qué valores distintos tiene `clase` y cuántos son, ordenados
alfabéticamente. Haz lo mismo con `fabricante`.

*Verifica:* **7** clases y **15** fabricantes.

```{r ej2}
# Escribe tu código aquí

```

**Explicación en palabras.** Si filtraras por `clase == "SUV"`, en mayúsculas,
¿cuántas filas te devolvería R y qué mensaje daría? ¿Por qué ese resultado es más
peligroso que un error?

> *Escribe aquí tu respuesta:*

---

# Ejercicio 3. Filtrar con una condición (5 puntos)

Quédate con los automóviles de clase `"suv"`.

*Verifica:* **62** filas.

```{r ej3}
# Escribe tu código aquí

```

**Explicación en palabras.** `filter()` devolvió una tabla nueva. ¿Cambió
`millas`? Comprueba `nrow(millas)` después de filtrar y explica qué significa eso
para tu manera de trabajar.

> *Escribe aquí tu respuesta:*

---

# Ejercicio 4. Filtrar con `%in%` (5 puntos)

Quédate con los automóviles de clase `"suv"` **o** `"2seater"`, primero con
`%in%` y después con `|`.

*Verifica:* las dos versiones devuelven **67** filas (62 más 5).

```{r ej4}
# Escribe tu código aquí

```

Ahora la versión incorrecta, a propósito:

```{r ej4-mal}
filter(millas, clase == c("suv", "2seater")) |> nrow()
```

**Explicación en palabras.** ¿Cuántas filas devolvió la versión incorrecta y qué
hizo R para llegar a ese número?

> *Escribe aquí tu respuesta:*

---

# Ejercicio 5. Seleccionar y ordenar (5 puntos)

Quédate con `fabricante`, `modelo`, `clase`, `ciudad` y `autopista`; filtra los
automóviles del año **2008**; ordena de mayor a menor `autopista`.

*Verifica:* **5 columnas**; el automóvil de la primera fila rinde más en carretera
que el de la última.

```{r ej5}
# Escribe tu código aquí

```

**Explicación en palabras.** ¿Habría funcionado si hubieras seleccionado solo
`fabricante` y `modelo` **antes** de filtrar por año? Explica por qué.

> *Escribe aquí tu respuesta:*

---

# Ejercicio 6. Agrupar y resumir (5 puntos)

Para cada `clase`, calcula el promedio y la mediana de `autopista` y cuántos
automóviles hay (`n()`). Ordena de mayor a menor promedio.

*Verifica:* **7 filas** y **4 columnas**; los conteos suman **234**; `pickup`
queda en el **último** lugar y `2seater` tiene **5** automóviles.

```{r ej6}
# Escribe tu código aquí

```

**Explicación en palabras.** ¿Por qué el promedio de `2seater` es poco confiable
aunque el número sea razonable? ¿Por qué el resultado de `pickup` tiene sentido?

> *Escribe aquí tu respuesta:*

---

# Ejercicio 7 (BONO). Dos variables de agrupación (5 puntos adicionales)

Calcula el promedio de `autopista` por la combinación de `clase` y `traccion`.
Lee el mensaje que imprime R y después cierra la cadena de manera que la tabla
**no** quede agrupada.

*Verifica:* menos filas que 7 por 3, porque no todas las combinaciones existen.
`dplyr::group_vars()` sobre el resultado devuelve un vector vacío.

```{r ej7, message=TRUE}
# Escribe tu código aquí

```

**Explicación en palabras.** Copia el mensaje que imprimió `summarise()`, explica
qué avisa, y da un ejemplo concreto de un cálculo posterior que saldría mal si no
lo atendieras.

> *Escribe aquí tu respuesta:*
