---
title: "Ejercicios del Capítulo 22"
subtitle: "Cadenas de caracteres: str_length, anclas, clases, repetición y las cinco herramientas"
author: "Nombre del estudiante: ______________________"
date: "Fecha de entrega: ______________________"
output:
  html_document:
    toc: true
    toc_float: true
    number_sections: false
    theme: cosmo
---

```{r setup, include=FALSE}
knitr::opts_chunk$set(echo = TRUE, message = FALSE, warning = FALSE)
```

# Instrucciones

Curso: **BIOL4026, Ciencia de Datos con R**. Capítulo 22 del libro del curso.

Los ejercicios usan `millas` y `paises` del paquete `datos`, más un vector de códigos sucios que vas a escribir tú. No usan `palabras`, `oraciones`, el Quijote ni Alicia, que son los del capítulo.

Un aviso técnico que te va a ahorrar tiempo: algunas columnas de texto llegan como **factor**, y las funciones `str_*` esperan texto. Si una te da un error raro, comprueba con `class()` y envuélvela en `as.character()`.

Otro consejo: antes de correr un patrón sobre 234 filas, pruébalo sobre tres o cuatro valores con `str_view()`. Es mucho más rápido que adivinar.

Para recibir el crédito completo, cada ejercicio tiene que incluir tres cosas:

1. **El script**, en el bloque de código que ya está preparado.
2. **El resultado**, es decir, que el bloque corra.
3. **Una explicación en palabras** en el espacio marcado.

Entrega el archivo `.Rmd` y el archivo `.html` que produce al hacer *Knit*.

## Valor

| Ejercicio | Tema | Puntos |
|:--|:--|--:|
| 1 | Lo básico: largo, unir, mayúsculas | 5 |
| 2 | Anclas | 5 |
| 3 | Sacar el número de un código sucio | 5 |
| 4 | Normalizar | 5 |
| 5 | Contar palabras | 5 |
| 6 | Las cinco herramientas, una sola pregunta | 5 |
| **Total** | | **30** |
| 7 (bono) | Referencias previas | **5 adicionales** |

Cada ejercicio se evalúa así: script correcto (2 puntos), resultado que corre (1 punto), explicación en palabras (2 puntos).

## Paquetes

```{r paquetes}
library(tidyverse)
library(stringr)
library(datos)
```

---

# Ejercicio 1. Lo básico (5 puntos)

Con `millas`:

1. Crea una columna `etiqueta` que junte `fabricante` y `modelo` con un espacio, con `str_c()`, y pásala a mayúsculas.
2. Crea otra columna con el largo de la etiqueta en caracteres.
3. Ordena para ver la etiqueta más larga y la más corta.

*Verifica:* las dos columnas nuevas tienen 234 valores y ningún `NA`. La etiqueta más larga pasa de **25** caracteres.

4. ¿Cuál es el modelo con el nombre más largo? ¿Y el más corto?
5. ¿Por qué `str_length()` no es lo mismo que contar las letras a mano en un texto con acentos o con ñ? Pruébalo con `str_length("Añasco")` y `str_length("Anasco")`.

```{r ej1}
# Escribe tu código aquí

```

**Explicación:**

*(escribe aquí tu respuesta en palabras)*

---

# Ejercicio 2. Anclas (5 puntos)

Trabaja con los nombres de país de `paises`, sin repetir:

```{r ej2-pista, eval=FALSE}
nombres <- unique(as.character(paises$pais))
length(nombres)   # 142
```

1. Encuentra los que **empiezan** por vocal.
2. Encuentra los que **terminan** en `a`.
3. Encuentra los que cumplen **las dos** cosas.

*Verifica:* la tercera lista es más corta que las otras dos, y todos sus elementos aparecen también en ellas. Compruébalo con `all(... %in% ...)`.

4. Haz ahora la misma búsqueda **sin** anclas, solo con el patrón `"a"`, y compara cuántos salen.
5. Explica con un ejemplo concreto qué encontró de más la versión sin anclas.

```{r ej2}
# Escribe tu código aquí

```

**Explicación:**

*(escribe aquí tu respuesta en palabras)*

---

# Ejercicio 3. Sacar el número de un código sucio (5 puntos)

Escribe a mano este vector, que imita cómo llegan los códigos de parcela de una libreta de campo:

```{r ej3-datos}
codigos <- c("P-01", "p 2", "PARCELA_3", "  P04  ", "parcela 5", "P6")
```

1. Extrae el número de cada uno con `str_extract()` y un patrón de dígitos.
2. Conviértelo a numérico.

*Verifica:* obtienes los números **1, 2, 3, 4, 5, 6**, en ese orden, sin ningún `NA`.

3. ¿Por qué `"P-01"` y `"P6"` se resuelven con el **mismo** patrón, aunque uno tenga guion y ceros y el otro no?
4. ¿Qué pasaría si un código fuera `"P-01-bis"`? Pruébalo y explica el resultado. ¿Y si fuera `"P-2018-01"`?

```{r ej3}
# Escribe tu código aquí

```

**Explicación:**

*(escribe aquí tu respuesta en palabras)*

---

# Ejercicio 4. Normalizar (5 puntos)

Sigue con `codigos`. Conviértelos todos a la forma `P01`, `P02`, ..., `P06`:

1. Quita los espacios de los extremos (`str_trim()`).
2. Pásalos a mayúscula.
3. Extrae la parte numérica y rellénala a **dos** dígitos (`str_pad()` o `sprintf()`).
4. Vuelve a pegar la `P` delante.

*Verifica:* los seis resultados son exactamente `"P01" "P02" "P03" "P04" "P05" "P06"`, y `n_distinct()` da 6.

5. Antes de normalizar, `n_distinct(codigos)` también daba 6, pero eso era una coincidencia. Explica qué habría pasado si la libreta tuviera `"P-01"` y `"p 1"`, que son la misma parcela.
6. ¿Qué habría pasado si después hubieras intentado un `left_join()` con una tabla de coordenadas que usa `"P01"`?

```{r ej4}
# Escribe tu código aquí

```

**Explicación:**

*(escribe aquí tu respuesta en palabras)*

---

# Ejercicio 5. Contar palabras (5 puntos)

Toma esta frase:

```{r ej5-datos}
frase <- "El muestreo se hizo en 2016, 2017 y 2018."
```

1. Pártela con `str_split(frase, " ")`.
2. Pártela con `str_split(frase, boundary("word"))`.
3. Cuenta los elementos de cada una.

*Verifica:* las dos maneras dan un número **distinto** de elementos.

4. Compara las dos listas elemento por elemento. ¿Qué hace distinto `boundary("word")`?
5. ¿Cuál de las dos usarías para contar las palabras de un texto, y por qué? Relaciónalo con los ejemplos del Quijote y de Alicia del capítulo.

```{r ej5}
# Escribe tu código aquí

```

**Explicación:**

*(escribe aquí tu respuesta en palabras)*

---

# Ejercicio 6. Las cinco herramientas, una sola pregunta (5 puntos)

Con `millas`, columna `modelo`. La pregunta es siempre la misma: **¿cuáles modelos tienen un número en el nombre?** Contéstala de cinco maneras, todas con el mismo patrón:

1. `str_detect()`
2. `str_subset()`
3. `str_which()`
4. `str_extract()`
5. `str_replace()`, sustituyendo el número por `"#"`

*Verifica:* `sum(str_detect(...))`, `length(str_subset(...))` y `length(str_which(...))` dan **el mismo número**.

6. Haz una tabla de dos columnas: qué devuelve cada función, y en qué situación la usarías.
7. `str_extract()` devuelve `NA` en muchas filas. ¿Es un error? Explica.

```{r ej6}
# Escribe tu código aquí

```

**Explicación:**

*(escribe aquí tu respuesta en palabras)*

---

# Ejercicio 7 (BONO). Referencias previas (5 puntos adicionales)

Con los nombres de país de `paises`:

1. Encuentra los que tienen una **letra doble**, dos iguales seguidas.
2. Encuentra los que tienen un **par de letras repetido**.

*Verifica:* las dos listas son **distintas** y ninguna contiene a la otra. Compruébalo con `setdiff()` en los dos sentidos: tiene que salir al menos un nombre en cada dirección.

3. Explica la diferencia entre los dos patrones, con un ejemplo de cada lista.
4. Describe un caso de tus propios datos donde te serviría buscar algo repetido: piensa en un nombre de especie tecleado dos veces en la misma celda, o en un código copiado por error.

```{r ej7}
# Escribe tu código aquí

```

**Explicación:**

*(escribe aquí tu respuesta en palabras)*
