---
title: "Ejercicios del Capítulo 3"
subtitle: "Flujo de trabajo: proyectos, rutas, objetos y explorar un conjunto de datos"
author: "Nombre del estudiante: ______________________"
date: "Fecha de entrega: ______________________"
output:
  html_document:
    toc: true
    toc_float: true
    number_sections: false
    theme: cosmo
---

```{r setup, include=FALSE}
knitr::opts_chunk$set(echo = TRUE, message = FALSE, warning = FALSE)
```

# Instrucciones

Curso: **BIOL4026, Ciencia de Datos con R**. Capítulo 3 del libro del curso.

Este capítulo trata de una **forma de trabajar**, así que varios ejercicios te
piden hacer algo dentro de RStudio (mirar dónde estás parado, guardar un archivo,
reiniciar la sesión) y no solo calcular un número.

Los ejercicios usan `paises` del paquete `datos`, no `millas` ni `diamantes`, que
son los conjuntos con los que se enseña en el capítulo.

Para recibir el crédito completo, cada ejercicio tiene que incluir tres cosas:

1. **El script**, en el bloque de código que ya está preparado.
2. **El resultado**, es decir, que el bloque corra y produzca la tabla o el valor.
3. **Una explicación en palabras** en el espacio marcado. Una tabla sola no contesta la pregunta.

Entrega el archivo `.Rmd` y el archivo `.html` que produce al hacer *Knit*. Si el
documento no compila, no se puede corregir.

## Valor

| Ejercicio | Tema | Puntos |
|:--|:--|--:|
| 1 | Dónde está parado R: `getwd()` y `list.files()` | 5 |
| 2 | Guardar con un nombre: `<-`, `ls()` | 5 |
| 3 | La forma de los datos: `dim()`, `nrow()`, `ncol()`, `names()` | 5 |
| 4 | El principio y el final: `head()` y `tail()` | 5 |
| 5 | Una sola columna: `$` y `unique()` | 5 |
| 6 | Un gráfico guardado con `ggsave()` | 5 |
| **Total** | | **30** |
| 7 (bono) | La prueba de la sesión limpia y la ayuda `?` | **5 adicionales** |

Cada ejercicio se evalúa así: script correcto (2 puntos), resultado que corre y se
muestra (1 punto), explicación en palabras (2 puntos).

## Paquetes

```{r paquetes}
library(tidyverse)
library(datos)
```

Antes de empezar, mira qué tienes:

```{r explorar, eval=FALSE}
names(paises)
head(paises)
```

---

# Ejercicio 1. Dónde estás parado (5 puntos)

1. Corre `getwd()` y anota la carpeta que devuelve.
2. Corre `list.files()` y mira la lista de archivos que R ve desde ahí.

*Verifica:* entre los nombres que devuelve `list.files()` tiene que aparecer el de
este mismo archivo `.Rmd`.

```{r ej1}
# Escribe tu código aquí

```

**Explicación en palabras.** Si tu archivo `resultados.csv` estuviera en la
carpeta de Descargas y escribieras `read_csv("resultados.csv")`, ¿lo encontraría
R? Explica por qué, usando lo que te devolvió `getwd()`.

> *Escribe aquí tu respuesta:*

---

# Ejercicio 2. Guardar con un nombre (5 puntos)

Guarda `paises` completo en un objeto con un nombre que describa lo que es (no
`x`, no `datos1`), y después comprueba que existe.

*Verifica:* `ls()` incluye tu nombre y `nrow()` de tu objeto da **1704**.

```{r ej2}
# Escribe tu código aquí

```

**Explicación en palabras.** Explica por qué `Paises` y `paises` serían dos
objetos distintos para R, y qué tipo de error verías si te equivocas de mayúscula.

> *Escribe aquí tu respuesta:*

---

# Ejercicio 3. La forma de los datos (5 puntos)

Averigua cuántas filas y cuántas columnas tiene `paises`, y cómo se llaman las
columnas. Usa `dim()`, `nrow()`, `ncol()` y `names()`.

*Verifica:* **1704 filas y 6 columnas**; `dim()` devuelve esos dos números en ese
orden.

```{r ej3}
# Escribe tu código aquí

```

**Explicación en palabras.** `paises` tiene 142 países y 12 años. Multiplica y
compara con el número de filas. ¿Qué te dice el resultado sobre qué representa
**una fila** de esta tabla?

> *Escribe aquí tu respuesta:*

---

# Ejercicio 4. El principio y el final (5 puntos)

Muestra las **4 primeras** filas de `paises` y las **4 últimas**.

*Verifica:* 4 filas en cada bloque, y el país de las primeras es distinto al de
las últimas.

```{r ej4}
# Escribe tu código aquí

```

**Explicación en palabras.** Menciona una razón concreta por la que mirar el
**final** de un archivo de datos puede revelar un problema que no se ve mirando el
principio.

> *Escribe aquí tu respuesta:*

---

# Ejercicio 5. Una sola columna (5 puntos)

Usando el signo de dólar, saca la columna `continente` y averigua cuántos
continentes distintos hay y cuáles son. Después haz lo mismo con `anio`.

*Verifica:* **5** continentes y **12** años distintos.

```{r ej5}
# Escribe tu código aquí

```

**Explicación en palabras.** `paises$continente` devuelve un vector y `paises` es
una tabla. ¿Por qué `unique()` necesita el vector y no le puedes pasar la tabla
completa?

> *Escribe aquí tu respuesta:*

---

# Ejercicio 6. Un gráfico guardado (5 puntos)

Haz un gráfico de puntos de `pib_per_capita` (eje x) contra `esperanza_de_vida`
(eje y), con `continente` en el color. Guárdalo con `ggsave()` en una carpeta
`Graficos_ejercicios` de tu proyecto, con 6 pulgadas de ancho, 4 de alto y 300 dpi.

*Verifica:* `file.exists("Graficos_ejercicios/<tu archivo>.png")` devuelve `TRUE`.
Si la carpeta no existe, créala antes con `dir.create()`.

```{r ej6}
# Escribe tu código aquí

```

**Explicación en palabras.** El gráfico tiene una forma muy característica, no es
una recta. Descríbela en una o dos oraciones: ¿qué le pasa a la esperanza de vida
a medida que sube el ingreso?

> *Escribe aquí tu respuesta:*

---

# Ejercicio 7 (BONO). La prueba de la sesión limpia (5 puntos adicionales)

1. Reinicia R (*Session > Restart R*).
2. Compila este documento entero con *Knit*, desde la primera línea.
3. Lee `?paises` en la ayuda.

*Verifica:* el documento compila sin errores desde una sesión recién reiniciada.

```{r ej7, eval=FALSE}
# Escribe aquí lo que necesites (por ejemplo: ?paises)

```

**Explicación en palabras.** Dos cosas:

1. Si se cayó, ¿en qué línea fue y qué faltaba? Si compiló a la primera, ¿qué
   costumbre tuya lo hizo posible?
2. Según la ayuda, ¿en qué unidades está `pib_per_capita` y por qué esa unidad
   permite comparar países de tamaños muy distintos?

> *Escribe aquí tu respuesta:*
