---
title: "Capítulo 15, Actividad 1: Variación"
subtitle: "Una variable a la vez: valores típicos, valores inusuales y valores faltantes"
author: "Nombre del estudiante: ______________________"
date: "Trabajé con: ______________________   |   Fecha de entrega: ______________________"
output:
  html_document:
    toc: true
    toc_float: true
    number_sections: false
    theme: cosmo
---

```{r setup, include=FALSE}
knitr::opts_chunk$set(echo = TRUE, message = FALSE, warning = FALSE)
```

# Instrucciones

Curso: **BIOL4026, Ciencia de Datos con R**. Capítulo 15 del libro del curso, *Análisis exploratorio*.

Esta es la **primera de dos actividades** del capítulo. Aquí se trabaja una sola variable a la vez, que es la primera de las dos preguntas del análisis exploratorio: ¿qué tipo de **variación** hay dentro de cada una de mis variables? La segunda pregunta, la covariación entre variables, es la Actividad 2.

## Tiempo y lectura previa

La actividad completa está pensada para **una hora y media**, repartida más o menos así:

| Parte | Tiempo aproximado |
|:--|--:|
| Leer las secciones del capítulo | 20 minutos |
| Resolver los cuatro ejercicios | 55 minutos |
| Hacer *Knit*, revisar y entregar | 15 minutos |

Antes de escribir código, lee en el capítulo 15 del libro estas secciones, y solo estas:

- *Términos importantes*
- *¿Qué es el análisis exploratorio?*
- *Variación* (una variable categórica, una variable continua)
- *Valores típicos*
- *Valores inusuales*
- *Valores faltantes*

Si te encuentras leyendo sobre diagramas de caja o sobre dos variables, ya te pasaste: eso es la Actividad 2.

## Trabajo en pareja

Puedes trabajar **en pareja, dos personas**, o solo si lo prefieres.

1. Pueden discutir el código, probar cosas juntos y ayudarse a encontrar los errores.
2. **Cada estudiante entrega su propio archivo.** No se acepta una entrega firmada por dos.
3. En el encabezado de arriba, escribe en *Trabajé con* el nombre completo de tu pareja, o *Trabajé solo* / *Trabajé sola*.
4. Las **explicaciones en palabras** las escribe cada quien por su cuenta, con sus propias palabras. Dos explicaciones idénticas palabra por palabra se corrigen como una sola entrega.

El punto de trabajar en pareja es que expliquen las gráficas en voz alta el uno al otro. Si los dos escriben lo mismo, no hubo conversación.

## Qué se entrega

Cada ejercicio tiene que incluir tres cosas:

1. **El script**, en el bloque de código que ya está preparado.
2. **El resultado**: que la tabla o la gráfica se vean en el `.html`.
3. **Una explicación en palabras** en el espacio marcado.

Entrega el archivo `.Rmd` y el archivo `.html` que produce al hacer *Knit*.

Estas gráficas son de **exploración**: no hace falta que estén bonitas, ni con títulos, ni con colores escogidos. Hacen falta rápidas y legibles.

Una excepción, y es obligatoria en esta actividad: **todos los histogramas y todas las gráficas de barras llevan `color = "white"`**. Ese argumento dibuja el borde de cada barra en blanco y deja ver dónde termina una y empieza la siguiente; sin él las barras se funden en un bloque sólido. Recuerda que en `geom_bar()` y en `geom_histogram()`, `color` es el **borde** y `fill` es el **relleno**.

```{r ejemplo-borde, eval=FALSE}
ggplot(millas, aes(x = clase)) +
  geom_bar(color = "white")
```

Los ejercicios usan `millas` y `paises` del paquete `datos`, no `diamantes`, que es el conjunto con el que se enseña en el capítulo.

## Valor

| Ejercicio | Tema | Puntos |
|:--|:--|--:|
| 1 | Variación de una variable categórica | 5 |
| 2 | El `binwidth` cambia la historia | 5 |
| 3 | Valores inusuales sin borrarlos | 5 |
| 4 | Sustituir por `NA`, no borrar la fila | 5 |
| **Total** | | **20** |
| 5 (bono) | ¿La bimodalidad es real? | **5 adicionales** |

Cada ejercicio se evalúa así: script correcto (2 puntos), resultado que se ve (1 punto), explicación en palabras (2 puntos).

## Paquetes

```{r paquetes}
library(tidyverse)
library(datos)
```

Antes de empezar, mira qué tienes:

```{r explorar, eval=FALSE}
names(millas)
names(paises)
```

Dos de los ejercicios usan un solo año de `paises`, para no mezclar décadas:

```{r base}
p2007 <- paises |> filter(anio == 2007)
```

---

# Ejercicio 1. Variación de una variable categórica (5 puntos)

Con `millas`:

1. Cuenta los vehículos por `clase` con `count()`.
2. Ordena la tabla de mayor a menor.
3. Haz la gráfica equivalente con `geom_bar()`.

*Verifica:* la tabla debe tener **7** filas, la suma de los conteos debe dar **234**, y `suv` debe ser la clase más común.

```{r a1-ej1}
# Escribe tu código aquí

```

**Explica en palabras.** ¿Por qué la tabla y la gráfica **no** son redundantes? Di una cosa que se vea mejor en la tabla y una cosa que se vea mejor en la gráfica. Añade una frase sobre por qué ese desbalance entre clases importa para cualquier cosa que calcules después por clase.

> *Tu respuesta:*
>
>

---

# Ejercicio 2. El `binwidth` cambia la historia (5 puntos)

Con `p2007`, la variable `esperanza_de_vida`:

1. Haz un histograma con `binwidth = 10`.
2. Haz otro con `binwidth = 2`.
3. Haz otro con `binwidth = 0.5`.

*Verifica:* los tres histogramas tienen que sumar **142** países.

```{r a1-ej2}
# Escribe tu código aquí

```

**Explica en palabras.** ¿Cuál de los tres enseña que la distribución tiene **dos grupos**? ¿Qué **esconde** el de intervalos anchos y qué **inventa** el de intervalos muy finos? Escoge uno de los tres para una figura de informe y justifica el número.

> *Tu respuesta:*
>
>

---

# Ejercicio 3. Valores inusuales sin borrarlos (5 puntos)

Con `p2007`, la variable `pib_per_capita`:

1. Haz un histograma. Vas a ver una barra alta a la izquierda y aparentemente nada más.
2. Acércate al eje vertical con `coord_cartesian()` hasta que se vean las barras diminutas de la cola derecha.
3. Saca en una tabla los países de esa cola, con `filter()`, `select()` y `arrange()`, para poder mirarlos uno por uno.
4. Calcula la **media** y la **mediana** del `pib_per_capita` con todos los países, y otra vez sin los de la cola.

*Verifica:* tu tabla de países extremos debe tener **menos de diez filas** y todas deben ser del año 2007.

```{r a1-ej3}
# Escribe tu código aquí

```

**Explica en palabras.** ¿Son errores o son datos verdaderos? Justifica mirando **cuáles** países son, no la forma del histograma. Después explica por qué la media se movió y la mediana casi no.

> *Tu respuesta:*
>
>

---

# Ejercicio 4. Sustituir por `NA`, no borrar la fila (5 puntos)

Con `millas`:

1. Usando `if_else()` y `between()`, crea `millas2` donde el valor de `autopista` se sustituya por `NA_real_` cuando esté fuera del intervalo de 12 a 40 millas por galón.
2. Comprueba cuántas filas tiene `millas2` y cuántos valores marcaste con `sum(is.na(...))`.
3. Calcula el promedio de `autopista` en `millas2` con `na.rm = TRUE` y sin él.

*Verifica:* `millas2` debe seguir teniendo **234** filas. Si te quedan menos, usaste `filter()` y hay que volver a hacerlo.

```{r a1-ej4}
# Escribe tu código aquí

```

**Explica en palabras.** ¿Por qué sustituir el valor por `NA` es mejor que botar la fila entera con `filter()`? Piensa en cuántas variables tiene cada fila de `millas` y en qué pierdes si la botas. Explica también por qué `mean()` sin `na.rm = TRUE` devolvió lo que devolvió.

> *Tu respuesta:*
>
>

---

# Ejercicio 5 (BONO). ¿La bimodalidad es real? (5 puntos adicionales)

En el ejercicio 2 apareció una distribución con dos grupos. Comprueba si esos dos grupos corresponden a algo real:

1. Vuelve al histograma de `esperanza_de_vida` en `p2007` con el `binwidth` que escogiste.
2. Sepáralo por `continente` con `facet_wrap(~ continente)`.

*Verifica:* la suma de los paneles sigue siendo 142 países.

```{r a1-ej5}
# Escribe tu código aquí

```

**Explica en palabras.** ¿Los dos grupos son un accidente del ancho del intervalo o corresponden a continentes distintos? ¿Cuál continente ocupa casi todo el grupo de abajo? Escribe una frase sobre lo que esto significa: un hueco en un histograma muchas veces quiere decir que hay **subpoblaciones distintas mezcladas** en la misma tabla.

> *Tu respuesta:*
>
>

---

# Antes de entregar

- [ ] El encabezado tiene mi nombre y el de la persona con quien trabajé.
- [ ] Los cuatro bloques de código corren sin error.
- [ ] Las tablas y las gráficas **se ven** en el `.html`.
- [ ] Las explicaciones están escritas con mis propias palabras.
- [ ] Entrego el `.Rmd` y el `.html`.
