---
title: "Ejercicios del Capítulo 18"
subtitle: "Importar datos: read_csv, col_types, na, skip, locale y write_csv"
author: "Nombre del estudiante: ______________________"
date: "Fecha de entrega: ______________________"
output:
  html_document:
    toc: true
    toc_float: true
    number_sections: false
    theme: cosmo
---

```{r setup, include=FALSE}
knitr::opts_chunk$set(echo = TRUE, message = FALSE, warning = FALSE)
```

# Instrucciones

Curso: **BIOL4026, Ciencia de Datos con R**. Capítulo 18 del libro del curso.

Los ejercicios usan `Datos/crimen_pr.csv`, un archivo real del gobierno de Puerto Rico que ya está en el repositorio del curso, y archivos que vas a crear tú mismo. No usan `Newborn_Karn_Penrose.csv`, que es el conjunto con el que se enseña en el capítulo.

Este capítulo tiene una idea de fondo: **importar no es un paso automático**. El archivo real siempre trae algo raro (nombres con espacios, códigos que parecen números, faltantes escritos de otra manera), y el trabajo consiste en darse cuenta antes de calcular nada.

Para recibir el crédito completo, cada ejercicio tiene que incluir tres cosas:

1. **El script**, en el bloque de código que ya está preparado.
2. **El resultado**, es decir, que el bloque corra y se vea la tabla o el mensaje.
3. **Una explicación en palabras** en el espacio marcado.

Entrega el archivo `.Rmd` y el archivo `.html` que produce al hacer *Knit*.

## Valor

| Ejercicio | Tema | Puntos |
|:--|:--|--:|
| 1 | Mirar antes de calcular | 5 |
| 2 | Los nombres mienten | 5 |
| 3 | Un código no es un número | 5 |
| 4 | Ida y vuelta por el disco | 5 |
| 5 | Un archivo sucio, hecho a mano | 5 |
| 6 | Números escritos en español | 5 |
| **Total** | | **30** |
| 7 (bono) | Fechas y horas de verdad | **5 adicionales** |

Cada ejercicio se evalúa así: script correcto (2 puntos), resultado que corre (1 punto), explicación en palabras (2 puntos).

## Paquetes

```{r paquetes}
library(tidyverse)
library(datos)
```

---

# Ejercicio 1. Mirar antes de calcular (5 puntos)

1. Lee `Datos/crimen_pr.csv` con `read_csv()` y guárdalo en `crimen`.
2. Antes de tocar nada, mira **qué llegó**: imprime el tibble, y corre `glimpse(crimen)` y `spec(crimen)`.
3. Cuenta los valores faltantes de cada columna. Una manera:

```{r ej1-pista, eval=FALSE}
crimen |> summarise(across(everything(), ~ sum(is.na(.x))))
```

*Verifica:* la tabla debe tener **8870 filas** y **7 columnas**, y dos de las columnas deben traer **733** valores faltantes cada una.

4. `readr` convirtió esos faltantes solo porque en el archivo estaban escritos como `NA`. ¿Qué habría pasado si el archivo los hubiera escrito como `"sin dato"`?
5. ¿Con cuál argumento de `read_csv()` lo arreglarías? Escribe la línea completa.

```{r ej1}
# Escribe tu código aquí

```

**Explicación:**

*(escribe aquí tu respuesta en palabras)*

---

# Ejercicio 2. Los nombres mienten (5 puntos)

Sigue con `crimen`.

1. Cuenta los valores de `Delito` y de `Delitos_code` con `count()`.

*Verifica:* cada una tiene **9** valores distintos. Pero `Delito` contiene números del 1 al 9 y `Delitos_code` contiene nombres como `Asesinato` o `Apropiacion Ilegal`: **los nombres de las dos columnas están intercambiados**.

2. Renómbralas con `rename()` para que digan la verdad: la numérica debe llamarse `delito_codigo` y la de texto `delito`.
3. Quítale también el espacio al nombre de `Area Policiaca`, que debe quedar como `area_policiaca`.
4. Haz una tabla que muestre qué número corresponde a cada nombre de delito.

*Verifica:* esa tabla de equivalencias tiene 9 filas.

5. Para usar `Area Policiaca` tal como viene hay que escribirla entre acentos graves. ¿Por qué?
6. ¿Qué le habría hecho `read.csv()` de base R a ese nombre?

```{r ej2}
# Escribe tu código aquí

```

**Explicación:**

*(escribe aquí tu respuesta en palabras)*

---

# Ejercicio 3. Un código no es un número (5 puntos)

La columna con los números del 1 al 9 es un **código**, no una cantidad: no tiene sentido calcular su promedio.

1. Comprueba el problema: calcula el promedio de esa columna y mira el número que sale.
2. Vuelve a leer el archivo obligando a que esa columna se lea como texto, con `col_types = cols(Delito = col_character())`.

*Verifica:* `class()` de esa columna pasa de `"numeric"` a `"character"`, y el resto de la tabla queda igual: 8870 por 7.

3. Da otro ejemplo de una columna que parece numérica y no lo es.
4. ¿Qué se pierde si un código postal de Puerto Rico (por ejemplo 00791) se lee como número?

```{r ej3}
# Escribe tu código aquí

```

**Explicación:**

*(escribe aquí tu respuesta en palabras)*

---

# Ejercicio 4. Ida y vuelta por el disco (5 puntos)

1. Toma `millas` y convierte `clase` en factor: `mutate(clase = factor(clase))`. Comprueba con `class()`.
2. Guarda la tabla con `write_csv()` en `Datos/millas_prueba.csv`.
3. Vuelve a leerla con `read_csv()` y comprueba `class()` otra vez.

*Verifica:* la tabla que vuelve tiene las mismas **234** filas, pero `clase` ya **no** es factor: es texto.

4. Explica por qué se perdió el tipo.
5. ¿Qué formato usarías si necesitaras conservarlo? ¿Y por qué, aun así, seguimos usando `.csv` para compartir datos con otras personas?

```{r ej4}
# Escribe tu código aquí

```

**Explicación:**

*(escribe aquí tu respuesta en palabras)*

---

# Ejercicio 5. Un archivo sucio, hecho a mano (5 puntos)

1. Crea el archivo con `writeLines()`:

```{r ej5-crear, eval=FALSE}
writeLines(
  c("Reporte mensual",
    "Generado el 1 de agosto",
    "parcela,plantas",
    "P1,34",
    "P2,n/d",
    "P3,27"),
  "Datos/reporte_sucio.csv"
)
```

2. Léelo con `read_csv("Datos/reporte_sucio.csv")`, sin ningún argumento, y mira el desastre. Copia la advertencia que sale.
3. Arréglalo con los argumentos `skip` y `na`.

*Verifica:* la versión arreglada tiene **3 filas** y **2 columnas**, `plantas` es numérica, y hay exactamente **un** `NA`.

4. En la primera lectura, ¿cuántas columnas creó `readr` y de dónde sacó el nombre?
5. Explica qué te estaba diciendo la advertencia.

```{r ej5}
# Escribe tu código aquí

```

**Explicación:**

*(escribe aquí tu respuesta en palabras)*

---

# Ejercicio 6. Números escritos en español (5 puntos)

Estos tres textos vienen escritos a la manera española: `c("1.234", "2.500.000", "3,75")`.

1. Conviértelos con `parse_number()` **sin** `locale()` y anota los tres resultados.
2. Conviértelos con el `locale()` correcto (`decimal_mark` y `grouping_mark`).

*Verifica:* con el `locale()` correcto, `"2.500.000"` da dos millones y medio, y `"3,75"` da tres con setenta y cinco.

3. Sin `locale()`, ninguno de los tres da error, pero todos dan un número equivocado. Explica por qué este es el tipo de fallo más peligroso de todo el capítulo.
4. ¿Cómo lo detectarías en una tabla de 5000 filas que acabas de importar?

```{r ej6}
# Escribe tu código aquí

```

**Explicación:**

*(escribe aquí tu respuesta en palabras)*

---

# Ejercicio 7 (BONO). Fechas y horas de verdad (5 puntos adicionales)

Vuelve a `crimen`.

1. Comprueba con `class()` cómo llegaron `Fecha` y `Hora`.
2. Mira el rango con `range(crimen$Fecha)`.
3. Cuenta cuántos incidentes hay por mes.

*Verifica:* hay **tres** meses, todos de 2016, y el tercero tiene muchísimos menos casos que los otros dos.

4. ¿Por qué el tercer mes tiene tan pocos? El rango de fechas te lo dice.
5. ¿Qué error de análisis cometería alguien que comparara los tres meses sin darse cuenta de eso?

```{r ej7}
# Escribe tu código aquí

```

**Explicación:**

*(escribe aquí tu respuesta en palabras)*
