---
title: "Soluciones: Capítulo 2 (Instalación de paquetes)"
author: "Raymond L. Tremblay (uso del profesor)"
output:
  html_document:
    toc: true
    toc_float: true
---

<!--
NO INCLUIR EN _bookdown.yml.
Esta carpeta "Soluciones/" no forma parte del libro publicado: bookdown solo
construye los archivos listados en rmd_files. Las soluciones existen en el
repositorio de GitHub, pero no aparecen en el sitio del curso.

Corresponde a: 01-Instalacion-de-paquetes.Rmd (Capítulo 2 del libro)
Hoja del estudiante: Ejercicios/Ejercicios_Capitulo_02_paquetes.Rmd
-->

```{r setup, include=FALSE}
knitr::opts_chunk$set(echo = TRUE, message = FALSE, warning = FALSE, eval = FALSE)
```

Estas son soluciones **de referencia**. Casi siempre hay más de una manera
correcta de llegar al mismo resultado; lo que se evalúa es que el estudiante
escriba su propio script, obtenga el resultado y lo explique en palabras.

Este capítulo se corrige distinto a los demás: casi todo lo que se evalúa es un
**hábito de trabajo** y la capacidad de leer un mensaje de R, no un cálculo. Los
números que salen dependen de la computadora de cada estudiante, así que la
explicación en palabras pesa más que el resultado.

------------------------------------------------------------------------

## Ejercicio 1: tu inventario

```{r sol01-1}
paquetes_curso <- c(
  "tidyverse", "datos", "ggversa", "nycflights13", "babynames", "nasaweather",
  "fueleconomy", "Lahman", "readxl", "haven", "data.table", "hms", "zoo",
  "gt", "flextable", "knitr", "bookdown", "gridExtra", "modelr", "broom",
  "tidymodels", "MASS", "DescTools", "GMCM", "TidyDensity",
  "leaflet", "maps", "RColorBrewer", "hexSticker", "showtext", "sysfonts",
  "magick", "wordcloud", "wordcloud2", "tm", "SnowballC", "stopwords",
  "pacman", "devtools", "rinat", "cranlogs", "packageRank"
)

ya <- rownames(installed.packages())
instalados <- paquetes_curso %in% ya

sum(!instalados)              # cuántos faltan
paquetes_curso[!instalados]   # cuáles
length(paquetes_curso)        # el total, para comprobar la suma
```

Una alternativa igual de válida, y más limpia:

```{r sol01-1b}
faltantes <- setdiff(paquetes_curso, rownames(installed.packages()))
length(faltantes)
faltantes
```

**Respuesta esperada.** El número varía de computadora en computadora; lo que
tiene que cuadrar es que `sum(instalados) + sum(!instalados)` sea igual a
`length(paquetes_curso)` (42).

Sobre `installed.packages()` dentro de un ciclo: esa función recorre **todas** las
carpetas de la biblioteca y arma una tabla completa cada vez que se llama. Es de
las funciones más lentas de R base. Llamarla cuarenta veces dentro de un `for`
significa hacer cuarenta veces el mismo trabajo pesado para obtener siempre casi
la misma respuesta. Lo correcto es llamarla una vez, guardar el resultado en un
objeto (`ya <- rownames(installed.packages())`) y consultar ese objeto.

**Punto para discutir en clase.** El bloque de instalación del capítulo sí la
llama dentro del ciclo, a propósito: ahí la tabla **cambia** en cada vuelta,
porque acabamos de instalar algo. Es un buen momento para señalar que "no llames
funciones lentas dentro de un ciclo" es una guía, no un dogma, y que hay que
saber por qué.

------------------------------------------------------------------------

## Ejercicio 2: dónde vive y qué versión es

```{r sol01-2}
find.package("datos")     # la carpeta
.libPaths()               # todas las bibliotecas donde R busca
packageVersion("datos")   # la versión del paquete
R.version.string          # la versión de R
```

**Respuesta esperada.** Una ruta que termina en `/datos`, un número de versión
con dos o tres partes, y una línea del estilo `R version 4.x.x (fecha)`.

Sobre cuál pedir primero: la respuesta que quiero es **la versión de R**, o mejor
aún, `sessionInfo()`, que trae las tres cosas de un tirón. La razón es que la
versión de R condiciona todo lo demás: si el compañero está en una versión vieja,
hay paquetes que ni siquiera va a poder instalar, y entonces la versión del
paquete es una consecuencia y no la causa. También acepto "la versión del
paquete" si el estudiante argumenta que el error apunta a una función específica.

**Punto para discutir en clase.** Aquí se ve muy bien quién está corriendo dos
versiones de R en la misma máquina: `.libPaths()` les devuelve dos carpetas con
números distintos, y ese es exactamente el motivo por el que "instalé el paquete
y R dice que no existe".

------------------------------------------------------------------------

## Ejercicio 3: sin `library()`

```{r sol01-3}
# Sesión recién reiniciada, ningún library()
datos::millas |>
  dplyr::select(fabricante, modelo, autopista) |>
  head(5)

search()
```

También vale sin el pipe:

```{r sol01-3b}
head(dplyr::select(datos::millas, fabricante, modelo, autopista), 5)
```

**Respuesta esperada.** Una tabla de 5 filas y 3 columnas. En `search()` no
aparece `package:dplyr` ni `package:datos`: solo `.GlobalEnv`, los paquetes de R
base (`stats`, `graphics`, `utils`, `methods`, `base`) y `tools:rstudio`.

Sobre por qué no escribimos todo así: es cuestión de legibilidad y de cantidad de
escritura. Un análisis normal usa treinta o cuarenta funciones del tidyverse; con
`::` delante de cada una el código se vuelve ilegible. `library()` existe
precisamente para no repetir la misma información en cada línea. `::` se reserva
para desambiguar, para usar algo una sola vez, o para dejar constancia explícita.

**Punto para discutir en clase.** Muchos estudiantes van a fallar aquí porque
tenían `tidyverse` cargado desde antes y no reiniciaron. Es el momento perfecto
para insistir en que *Restart R* es parte del trabajo, no un castigo, y en que
`search()` es la manera de comprobar en qué estado está la sesión de verdad.

------------------------------------------------------------------------

## Ejercicio 4: provoca el conflicto

```{r sol01-4a, message=TRUE}
library(tidyverse)
library(datos)
library(MASS)
```

El mensaje que imprime `MASS` es, palabra más palabra menos:

```
Attaching package: 'MASS'

The following object is masked from 'package:dplyr':

    select
```

```{r sol01-4b, error=TRUE}
select(diamantes, corte, precio)
```

```{r sol01-4c}
dplyr::select(diamantes, corte, precio)
```

**Respuesta esperada.** La primera llamada falla (típicamente
`unused arguments (corte, precio)`, porque la `select()` de `MASS` espera otros
argumentos). La segunda devuelve una tabla de **53,940 filas y 2 columnas**.

Sobre por qué gana `MASS`: R busca los objetos recorriendo una lista de entornos
en orden, y esa lista es exactamente lo que devuelve `search()`. Cada `library()`
nuevo **inserta** su paquete en la segunda posición, justo después de
`.GlobalEnv`, empujando a los anteriores hacia abajo. Como `MASS` se activó
después, queda por delante de `dplyr`, y cuando R busca `select` encuentra
primero la de `MASS` y deja de buscar. No es que `dplyr` se haya desactivado:
sigue ahí, más abajo en la lista, y por eso `dplyr::select()` la alcanza sin
problema.

**Punto para discutir en clase.** Vale la pena hacerles notar que el error
(`unused arguments`) no menciona ni a `MASS` ni a `dplyr` ni la palabra
"paquete". Ese es el motivo por el que este error se lleva tantas horas: el
mensaje útil apareció media hora antes, cuando cargaron el paquete. Aprovechar
para presentar la costumbre de no cargar `MASS` con `library()` y usar
`MASS::mvrnorm()` cuando haga falta.

------------------------------------------------------------------------

## Ejercicio 5: el retrato de tu sesión

```{r sol01-5}
library(tidyverse)
library(datos)
sessionInfo()
```

**Respuesta esperada.** La salida tiene que incluir la sección
`other attached packages` con `dplyr`, `ggplot2`, `datos` y el resto del
tidyverse, cada uno con su versión.

Sobre la situación distinta a pedir ayuda: la que busco es la
**reproducibilidad en el tiempo**. Dentro de dos años, cuando el estudiante (o
quien herede su análisis) abra el documento y algo no corra, `sessionInfo()` le
dice con qué versiones sí corría. Es lo que permite reconstruir el ambiente. Otra
respuesta válida: al someter un manuscrito o un informe, muchas revistas piden
exactamente esta información. También acepto: al cambiar de computadora, para
saber qué instalar.

**Punto para discutir en clase.** Conectar con la idea de análisis reproducible
que se trabaja durante todo el semestre: los datos, el código y el ambiente. La
mayoría de los estudiantes piensa solo en los dos primeros.

------------------------------------------------------------------------

## Ejercicio 6 (bono): tu propio verificador

```{r sol01-6}
revisar_paquetes <- function(nombres) {
  instalado <- vapply(
    nombres,
    function(p) requireNamespace(p, quietly = TRUE),
    logical(1)
  )
  version <- vapply(
    nombres,
    function(p) {
      if (requireNamespace(p, quietly = TRUE)) {
        as.character(utils::packageVersion(p))
      } else {
        NA_character_
      }
    },
    character(1)
  )
  data.frame(
    paquete   = nombres,
    instalado = instalado,
    version   = version,
    row.names = NULL,
    stringsAsFactors = FALSE
  )
}

revisar_paquetes(c("dplyr", "ggplot2", "datos", "unPaqueteQueNoExiste"))
```

**Respuesta esperada.** Un `data.frame` de 4 filas. Las tres primeras con
`instalado = TRUE` y un número de versión; la última con `FALSE` y `NA`. Sin
error y sin advertencia.

Sobre `requireNamespace()` frente a `library()`: `library()` tiene dos problemas
aquí. Primero, **da error** si el paquete no existe, así que la función se caería
en `unPaqueteQueNoExiste` en vez de devolver `FALSE`. Segundo, y más importante,
`library()` tiene un **efecto secundario**: deja el paquete activado en la sesión
del usuario. Una función que se llama "revisar" no debería cambiar el estado de la
sesión de quien la llama. `requireNamespace()` solo comprueba y devuelve `TRUE` o
`FALSE`, sin adjuntar nada y sin imprimir nada.

**Punto para discutir en clase.** Es la primera vez en el curso que aparece la
idea de **efecto secundario** (una función que además de devolver algo, cambia
algo fuera de sí misma). Conviene nombrarla aquí, porque vuelve en el capítulo de
funciones y en el de `purrr`.
