---
title: "Soluciones: Capítulo 3 (Flujo de trabajo)"
author: "Raymond L. Tremblay (uso del profesor)"
output:
  html_document:
    toc: true
    toc_float: true
---

<!--
NO INCLUIR EN _bookdown.yml.
Esta carpeta "Soluciones/" no forma parte del libro publicado: bookdown solo
construye los archivos listados en rmd_files. Las soluciones existen en el
repositorio de GitHub, pero no aparecen en el sitio del curso.

Corresponde a: 02-Flujo-de-trabajo.Rmd (Capítulo 3 del libro)
Hoja del estudiante: Ejercicios/Ejercicios_Capitulo_03_flujo-de-trabajo.Rmd
-->

```{r setup, include=FALSE}
knitr::opts_chunk$set(echo = TRUE, message = FALSE, warning = FALSE, eval = FALSE)
library(tidyverse)
library(datos)
```

Estas son soluciones **de referencia**. Casi siempre hay más de una manera
correcta de llegar al mismo resultado; lo que se evalúa es que el estudiante
escriba su propio script, obtenga el resultado y lo explique en palabras.

En este capítulo la mitad de lo que se evalúa es un **hábito de trabajo**, así
que la explicación en palabras pesa tanto como el código.

------------------------------------------------------------------------

## Ejercicio 1: dónde estás parado

```{r sol02-1}
getwd()
list.files()
```

**Respuesta esperada.** `getwd()` devuelve la carpeta del proyecto de RStudio si
el estudiante abrió el `.Rproj`, o la carpeta donde guardó el `.Rmd` si no. En
`list.files()` tiene que aparecer su propio archivo `.Rmd`.

Sobre el `resultados.csv` en Descargas: **no**, R no lo encontraría.
`read_csv("resultados.csv")` es una **ruta relativa** y R la resuelve a partir del
directorio de trabajo, que no es la carpeta de Descargas. Las soluciones válidas
son mover el archivo a la carpeta del proyecto (lo correcto) o dar la ruta
completa (frágil, porque solo existe en esa computadora).

**Punto para discutir en clase.** Pregunta en voz alta quién obtuvo una ruta que
incluye `Descargas` o `Downloads`. Es la señal de que están trabajando sobre un
archivo suelto y no dentro de un proyecto, y es el momento de arreglarlo, antes de
que se convierta en la costumbre del semestre.

------------------------------------------------------------------------

## Ejercicio 2: guardar con un nombre

```{r sol02-2}
paises_completo <- paises

ls()
nrow(paises_completo)   # 1704
```

**Respuesta esperada.** Un nombre descriptivo (`paises_completo`,
`datos_paises`, `gapminder_es`, cualquiera que se entienda), que aparezca en
`ls()`, y `nrow()` igual a **1704**.

Sobre mayúsculas: R distingue mayúsculas de minúsculas en **todos** los nombres,
de objetos y de funciones. `Paises` y `paises` son dos objetos distintos, y si
escribes uno que no existe el error es
`Error: object 'Paises' not found`. Es distinto del error de una función mal
escrita, que es `could not find function`.

**Punto para discutir en clase.** Aprovecha para poner la convención del curso:
minúsculas y guion bajo (`esperanza_media`), nunca espacios, nunca acentos ni `ñ`
en los nombres de objetos, aunque R los acepte. Los acentos en nombres de objetos
dan problemas al abrir el archivo en otro sistema operativo.

------------------------------------------------------------------------

## Ejercicio 3: la forma de los datos

```{r sol02-3}
dim(paises)     # 1704    6
nrow(paises)    # 1704
ncol(paises)    # 6
names(paises)
```

**Respuesta esperada.** `dim()` devuelve `1704 6`, en ese orden: **filas primero,
columnas después**. `names()` devuelve las seis columnas: `pais`, `continente`,
`anio`, `esperanza_de_vida`, `poblacion`, `pib_per_capita`.

Sobre la multiplicación: 142 por 12 da 1704, exactamente el número de filas. Eso
significa que **una fila es un país en un año**, no un país. Cada país aparece
doce veces, una por cada año medido. Es la primera vez en el curso que aparece la
idea de "unidad de observación", que es central en el capítulo de datos ordenados.

**Punto para discutir en clase.** Que el producto dé exacto también dice algo
más: la tabla está **balanceada**, no le falta ningún año a ningún país. En datos
reales eso casi nunca pasa, y es buena idea comprobarlo siempre.

------------------------------------------------------------------------

## Ejercicio 4: el principio y el final

```{r sol02-4}
head(paises, n = 4)
tail(paises, n = 4)
```

**Respuesta esperada.** Cuatro filas en cada caso. Las primeras son del primer
país en orden alfabético y las últimas del último, con años distintos.

Sobre por qué mirar el final: en archivos que vienen de Excel es muy común que al
final haya **filas de totales**, notas al pie, fuentes, o filas vacías que el
programa arrastró. Esas filas entran al análisis como si fueran datos y arruinan
cualquier promedio. También es donde se ve si un archivo se cortó a la mitad al
exportarlo. Otras respuestas válidas: los datos suelen venir ordenados por fecha,
así que el final es donde están los datos más recientes, que son los que más
suelen tener problemas de captura.

**Punto para discutir en clase.** Vale enseñar aquí la costumbre de correr
siempre las cuatro juntas al abrir datos nuevos: `dim()`, `names()`, `head()`,
`tail()`.

------------------------------------------------------------------------

## Ejercicio 5: una sola columna

```{r sol02-5}
unique(paises$continente)
length(unique(paises$continente))   # 5

unique(paises$anio)
length(unique(paises$anio))         # 12
```

**Respuesta esperada.** Cinco continentes (África, América, Asia, Europa y
Oceanía) y doce años, de 1952 a 2007 cada cinco años.

Sobre por qué `unique()` necesita el vector: `unique()` compara elementos entre
sí para quedarse con los distintos. Un vector es una sola secuencia de valores
comparables. Una tabla tiene seis columnas de tipos distintos, y "el valor
distinto" de una tabla no significa nada, salvo que se entienda como
"fila distinta", que es otra operación (`distinct()` en `dplyr`, o `unique()`
sobre el data frame completo, que sí funciona pero devuelve filas, no valores).

**Punto para discutir en clase.** Buen momento para introducir `table()` al lado
de `unique()`: `table(paises$continente)` da además cuántas filas hay por
continente, y ahí se ve que África tiene muchos más países que Oceanía.

------------------------------------------------------------------------

## Ejercicio 6: un gráfico guardado

```{r sol02-6}
if (!dir.exists("Graficos_ejercicios")) dir.create("Graficos_ejercicios")

ggplot(paises, aes(x = pib_per_capita, y = esperanza_de_vida, color = continente)) +
  geom_point(alpha = 0.5) +
  labs(
    x = "PIB per cápita (dólares internacionales de 2005)",
    y = "Esperanza de vida (años)",
    color = "Continente"
  ) +
  theme_minimal()

ggsave("Graficos_ejercicios/pib_vs_esperanza.png",
       width = 6, height = 4, units = "in", dpi = 300)

file.exists("Graficos_ejercicios/pib_vs_esperanza.png")   # TRUE
```

**Respuesta esperada.** El archivo existe y `file.exists()` devuelve `TRUE`.

Sobre la forma: la relación **no es lineal**, es una curva que sube muy rápido al
principio y luego se aplana. Al pasar de ingresos muy bajos a ingresos medios la
esperanza de vida sube muchísimo; a partir de cierto nivel de ingreso, subir más
casi no añade años. Es la forma típica de una relación logarítmica, y por eso en
capítulos posteriores este mismo gráfico se hace con
`scale_x_log10()`, que la endereza.

**Punto para discutir en clase.** Este es un gráfico famoso (es el de Hans
Rosling) y se presta para hablar de dos cosas a la vez: que la escala del eje es
una decisión analítica, no cosmética, y que aquí hay doce años superpuestos en el
mismo gráfico, lo cual no está mal pero conviene saberlo. Preguntar quién se dio
cuenta.

------------------------------------------------------------------------

## Ejercicio 7 (bono): la prueba de la sesión limpia

```{r sol02-7}
?paises
```

**Respuesta esperada.** El documento compila desde una sesión reiniciada. Los
fallos típicos, en orden de frecuencia: falta un `library()` dentro del documento
porque el paquete estaba cargado en la consola; se usa un objeto que se creó en la
consola y no existe en el documento; la carpeta `Graficos_ejercicios` no se creó
antes del `ggsave()`.

Sobre `pib_per_capita`: está en **dólares internacionales**, ajustados por
paridad de poder adquisitivo. Es un valor **per cápita**, es decir, dividido entre
la población, y por eso se pueden comparar la India y Noruega: se compara el
ingreso por persona y no el tamaño total de la economía. El PIB total de la India
es enorme precisamente porque tiene mucha gente, y compararlo sin dividir no
diría nada sobre el nivel de vida.

**Punto para discutir en clase.** Los dos puntos del ejercicio son en realidad el
mismo: *Knit* desde una sesión limpia es la prueba de que el documento se
sostiene solo, y leer la ayuda es la prueba de que el estudiante sabe qué está
graficando. Sin la segunda, el gráfico bonito del Ejercicio 6 no significa nada.
