---
title: "Soluciones: Capítulo 4 (Visualización de datos)"
author: "Raymond L. Tremblay (uso del profesor)"
output:
  html_document:
    toc: true
    toc_float: true
---

<!--
NO INCLUIR EN _bookdown.yml.
Esta carpeta "Soluciones/" no forma parte del libro publicado: bookdown solo
construye los archivos listados en rmd_files. Las soluciones existen en el
repositorio de GitHub, pero no aparecen en el sitio del curso.

Corresponde a: 03-Visualizacion-Datos.Rmd (Capítulo 4 del libro)
Hoja del estudiante: Ejercicios/Ejercicios_Capitulo_04_visualizacion.Rmd
-->

```{r setup, include=FALSE}
knitr::opts_chunk$set(echo = TRUE, message = FALSE, warning = FALSE, eval = FALSE)
library(tidyverse)
library(datos)
```

Estas son soluciones **de referencia**. Casi siempre hay más de una manera
correcta de llegar al mismo gráfico; lo que se evalúa es que el estudiante escriba
su propio script, obtenga la figura y la explique en palabras.

Los ejercicios están encadenados a propósito: 1 → 3 → 4 → 6 → 8 es un solo gráfico
que va creciendo. Si un estudiante entrega el 6 bien pero el 3 mal, conviene mirar
si copió el código de un compañero.

```{r sol03-base}
paises_2007 <- filter(paises, anio == 2007)
nrow(paises_2007)   # 142
```

------------------------------------------------------------------------

## Ejercicio 1: el gráfico mínimo

```{r sol03-1}
ggplot(paises_2007, aes(x = pib_per_capita, y = esperanza_de_vida)) +
  geom_point()
```

**Respuesta esperada.** 142 puntos.

Sobre la forma: **no es una recta**. Es una curva que sube muy rápido en la parte
izquierda del eje x y luego se aplana. Donde más cambia la esperanza de vida es en
los ingresos **bajos**: pasar de 500 a 5,000 dólares per cápita añade muchísimos
años de vida, mientras que pasar de 30,000 a 40,000 casi no añade ninguno. La
mayoría de los puntos están amontonados contra el eje izquierdo, y eso ya es una
pista de que la escala del eje x no es la adecuada, que es el Ejercicio 4.

**Punto para discutir en clase.** Preguntar quién graficó `esperanza_de_vida` en x
y `pib_per_capita` en y. No está mal, pero la convención es poner en x lo que se
considera explicativo. Buen momento para decir que la convención es una convención
y no una ley, pero que romperla sin avisar confunde al lector.

------------------------------------------------------------------------

## Ejercicio 2: dentro y fuera de `aes()`

```{r sol03-2a}
# a) MAL: dentro de aes()
ggplot(paises_2007, aes(x = pib_per_capita, y = esperanza_de_vida,
                        color = "purple")) +
  geom_point()
```

```{r sol03-2b}
# b) BIEN: fuera de aes()
ggplot(paises_2007, aes(x = pib_per_capita, y = esperanza_de_vida)) +
  geom_point(color = "purple")
```

**Respuesta esperada.** La versión (a) produce puntos de color **rojo salmón**
(el primer color de la paleta por defecto) y una leyenda titulada `"purple"`. La
versión (b) produce puntos morados y ninguna leyenda.

Sobre qué entendió `ggplot2`: dentro de `aes()` todo se interpreta como una
**variable de los datos**. `ggplot2` no ve la palabra `"purple"` como un color; ve
un vector de 142 valores, todos iguales al texto `"purple"`, es decir, una
variable categórica con **un solo nivel**. Entonces hace lo que hace siempre con
una variable categórica mapeada al color: le asigna colores de su escala
(empezando por el primero) y construye la leyenda que explica el mapeo. La leyenda
aparece porque, desde el punto de vista de `ggplot2`, hay algo que explicar.

**Punto para discutir en clase.** Es el mismo error que aparece en el ejercicio
del propio capítulo con `"blue"`. Vale la pena repetirlo hasta que quede: dentro
de `aes()` van **variables**, fuera van **valores**.

------------------------------------------------------------------------

## Ejercicio 3: una tercera variable

```{r sol03-3}
ggplot(paises_2007, aes(x = pib_per_capita, y = esperanza_de_vida,
                        color = continente, size = poblacion)) +
  geom_point(alpha = 0.7)
```

**Respuesta esperada.** Dos leyendas: `continente` con 5 categorías y `poblacion`
con una escala continua de tamaños. Acepto (y premio) que hayan añadido
`alpha = 0.7`, porque con `size` los puntos grandes tapan a los pequeños.

Sobre mapear `pais` al color: `pais` tiene **142** valores distintos.
`ggplot2` intentaría asignar 142 colores diferentes y construir una leyenda de 142
entradas, que ocuparía más espacio que el gráfico. Además, el ojo humano no puede
distinguir más de ocho o diez colores categóricos con fiabilidad. El color sirve
para variables con **pocas categorías**; para muchas, hay que usar facetas,
etiquetar solo algunos casos, o resumir la variable en grupos.

**Punto para discutir en clase.** Este gráfico ya es el famoso de Hans Rosling, al
que solo le falta la escala logarítmica. Vale mencionarlo y enseñar un video de
Gapminder: sirve para que vean adónde llega esto.

------------------------------------------------------------------------

## Ejercicio 4: cambiar la escala

```{r sol03-4}
ggplot(paises_2007, aes(x = pib_per_capita, y = esperanza_de_vida,
                        color = continente, size = poblacion)) +
  geom_point(alpha = 0.7) +
  scale_x_log10()
```

**Respuesta esperada.** Los mismos 142 puntos. La nube, que estaba amontonada
contra la izquierda, ahora se reparte a lo ancho y la relación se ve casi
**lineal**.

Sobre si es hacer trampa: **no**, y la razón es que no se cambió ni un solo dato.
Los valores son los mismos; lo que cambió es **dónde se dibuja cada uno**. Una
escala logarítmica hace que distancias iguales en la pantalla correspondan a
**razones** iguales y no a diferencias iguales: el trecho de 1,000 a 10,000 ocupa
lo mismo que el de 10,000 a 100,000. Eso es exactamente lo apropiado para el
ingreso, porque duplicar el ingreso de un país pobre significa muchísimo más que
duplicarlo en uno rico, y también es lo apropiado para la mayoría de las
variables biológicas de tamaño y abundancia.

Sí sería deshonesto usarla **sin decirlo**, o truncar el eje y para exagerar una
diferencia. La regla es que la escala se escoge por la naturaleza de la variable y
se declara en la figura.

**Punto para discutir en clase.** Conectar con biología: masa corporal, área de
territorio, abundancia de especies y concentraciones se grafican casi siempre en
log. Es un buen momento para adelantar por qué muchas relaciones alométricas son
rectas en escala log-log.

------------------------------------------------------------------------

## Ejercicio 5: facetas

```{r sol03-5}
ggplot(paises, aes(x = anio, y = esperanza_de_vida)) +
  geom_line(aes(group = pais), alpha = 0.4) +
  facet_wrap(~ continente)
```

**Respuesta esperada.** Cinco paneles. Oceanía tiene dos líneas (Australia y
Nueva Zelanda). Sin `group = pais`, `ggplot2` dibuja una sola línea en zigzag que
recorre todos los puntos en orden; ese es el error típico y conviene señalarlo.

Sobre la caída de los años noventa: la más marcada es la de **Ruanda**, en
**África**, por el genocidio de 1994. También se ven caídas fuertes en varios
países del sur de África por la epidemia de VIH, y una caída menor en Camboya en
los años setenta. Acepto cualquiera de ellas si el estudiante la ubica bien.

Sobre por qué el promedio lo escondería: el promedio del continente reparte la
caída de un país entre los cincuenta y dos que tiene África. Una caída de treinta
años en un país se convierte en una caída de medio año en el promedio, que es
indistinguible del ruido. Los eventos que afectan a **una parte** de las unidades
solo se ven cuando se dibujan las unidades, no el resumen.

**Punto para discutir en clase.** Este es probablemente el mejor ejemplo del curso
para la idea de que **resumir es perder información**, y de que hay que mirar los
datos antes de resumirlos. Vale la pena dedicarle tiempo.

------------------------------------------------------------------------

## Ejercicio 6: recta y curva

```{r sol03-6}
ggplot(paises_2007, aes(x = pib_per_capita, y = esperanza_de_vida)) +
  geom_point(aes(color = continente), alpha = 0.7) +
  geom_smooth(method = "lm", se = FALSE, color = "black") +
  geom_smooth(se = FALSE, color = "red") +          # LOESS
  scale_x_log10()
```

**Respuesta esperada.** Tres capas visibles. La recta negra y la curva roja se
parecen mucho en el centro del rango.

Sobre dónde se separan: en los **extremos**, sobre todo en el extremo izquierdo
(ingresos bajos) y en el derecho. En el centro hay muchos datos y las dos coinciden;
en las puntas hay pocos, y ahí LOESS sigue la forma local mientras que la recta
mantiene su pendiente constante. Conviene señalar que en los extremos LOESS es
menos confiable precisamente porque tiene menos vecinos con los que trabajar.

Sobre cuál usar: **LOESS para explorar**, porque no obliga a suponer una forma y
enseña la que tienen los datos. **`lm` para reportar**, porque produce una
ecuación, una pendiente interpretable, un intervalo de confianza y un valor de *p*.
La respuesta que quiero es que LOESS describe y `lm` afirma.

**Punto para discutir en clase.** Preguntar qué significaría la pendiente de esa
recta, ahora que el eje x está en log: es el cambio en años de vida por cada
**multiplicación por diez** del ingreso, no por cada dólar. Muy pocos lo notan a
la primera.

------------------------------------------------------------------------

## Ejercicio 7: cajas y conteos

```{r sol03-7a}
ggplot(paises_2007, aes(x = continente, y = esperanza_de_vida)) +
  geom_boxplot() +
  coord_flip()
```

```{r sol03-7b}
ggplot(paises_2007, aes(x = continente)) +
  geom_bar()

# comprobación
count(paises_2007, continente)
sum(count(paises_2007, continente)$n)   # 142
```

**Respuesta esperada.** Cinco cajas y cinco barras. La barra más alta es
**África** (52 países); las cinco suman 142. Oceanía tiene solo 2, y por eso su
"caja" apenas es una caja: con dos observaciones el diagrama pierde sentido, y
esto conviene señalarlo.

Sobre de dónde salen las alturas: de una **transformación estadística**. El
`geom_bar()` lleva asociada `stat_count`, que cuenta las filas de cada categoría y
crea una variable nueva (`count`) que no existe en la tabla. Es la cuarta pieza de
la gramática de gráficos. Acepto también que digan "el `stat` por defecto de
`geom_bar()` es `count`".

**Punto para discutir en clase.** Poner los dos gráficos uno al lado del otro y
preguntar cuál de los dos usarían para decir "África tiene peor esperanza de
vida". El de cajas responde esa pregunta; el de barras responde otra distinta
(cuántos países hay). Es un buen ejercicio para separar "qué muestra la figura" de
"qué quiero afirmar".

------------------------------------------------------------------------

## Ejercicio 8 (bono): una figura presentable

```{r sol03-8}
grafico_final <- ggplot(paises_2007,
       aes(x = pib_per_capita, y = esperanza_de_vida)) +
  geom_point(aes(color = continente, size = poblacion), alpha = 0.7) +
  geom_smooth(method = "lm", se = FALSE, color = "black") +
  geom_smooth(se = FALSE, color = "red", linetype = "dashed") +
  scale_x_log10(labels = scales::comma) +
  labs(
    title    = "Ingreso y esperanza de vida en el mundo",
    subtitle = "142 países, año 2007. Escala logarítmica en el eje horizontal",
    x        = "PIB per cápita (dólares internacionales, escala log)",
    y        = "Esperanza de vida al nacer (años)",
    color    = "Continente",
    size     = "Población",
    caption  = "Datos: paquete datos (Gapminder)"
  ) +
  theme_minimal()

grafico_final

ggsave("Graficos_ejercicios/ingreso_esperanza.png",
       plot = grafico_final, width = 7, height = 5, units = "in", dpi = 300)

file.exists("Graficos_ejercicios/ingreso_esperanza.png")   # TRUE
```

**Respuesta esperada.** El archivo existe y en la figura no aparece ningún nombre
de columna crudo. Lo que se evalúa aquí es el criterio, no la ejecución técnica.

Sobre las dos cosas que se notarían si faltaran: las respuestas buenas son los
**nombres de los ejes con unidades** (sin ellos la figura no se puede leer sola) y
la **nota de que el eje está en escala logarítmica** (sin ella el lector interpreta
mal la pendiente). También acepto la fuente de los datos. Como cosa hecha por
gusto suelen mencionar el tema, el tipo de línea o la transparencia; todas válidas.

**Punto para discutir en clase.** Insistir en el criterio de la figura que se
sostiene sola: si alguien arranca esa figura del informe y la ve suelta, ¿entiende
qué muestra? Ese es el estándar del curso para toda figura entregada, y para el
proyecto final.
