---
title: "Soluciones: Capítulo 5 (Calculadora sofisticada)"
author: "Raymond L. Tremblay (uso del profesor)"
output:
  html_document:
    toc: true
    toc_float: true
---

<!--
NO INCLUIR EN _bookdown.yml.
Esta carpeta "Soluciones/" no forma parte del libro publicado: bookdown solo
construye los archivos listados en rmd_files. Las soluciones existen en el
repositorio de GitHub, pero no aparecen en el sitio del curso.

Corresponde a: 04-Calculadora-sofisticada.Rmd (Capítulo 5 del libro)
Hoja del estudiante: Ejercicios/Ejercicios_Capitulo_05_calculadora.Rmd
-->

```{r setup, include=FALSE}
knitr::opts_chunk$set(echo = TRUE, message = FALSE, warning = FALSE, eval = FALSE)
library(tidyverse)
library(datos)
```

Estas son soluciones **de referencia**. Casi siempre hay más de una manera
correcta de llegar al mismo resultado; lo que se evalúa es que el estudiante
escriba su propio script, obtenga el resultado y lo explique en palabras.

------------------------------------------------------------------------

## Ejercicio 1: el residuo y el cociente

```{r sol04-1}
horas <- c(517, 533, 542, 554, 558, 1730, 2359)

hora   <- horas %/% 100
minuto <- horas %%  100

hora     # 5 5 5 5 5 17 23
minuto   # 17 33 42 54 58 30 59
length(hora); length(minuto)   # 7 y 7
```

**Respuesta esperada.** Los valores de arriba, siete en cada vector.

Sobre los operadores: `%/%` es la **división entera**, se queda con la parte
entera del cociente y bota los decimales, así que `1730 %/% 100` da 17.
`%%` es el **residuo**, lo que sobra de esa división, así que `1730 %% 100` da 30.

Sobre `2359`: dividir entre 100 da 23.59, que **no** son 23 horas y 59 minutos
sino 23 horas y 0.59 de hora, es decir unos 35 minutos. El problema es que la hora
no está en base 10: hay 60 minutos en una hora, no 100. Por eso hay que separar y
después convertir con `hora * 60 + minuto`, que da 1439 minutos desde medianoche.

**Punto para discutir en clase.** Este es literalmente el ejemplo que aparece en el
capítulo de `mutate`, con `horario_salida` de `vuelos`. Vale mencionarlo para que
vean que no es un ejercicio inventado.

------------------------------------------------------------------------

## Ejercicio 2: logaritmos

```{r sol04-2}
log(1000)             # 6.907755, base e
log10(1000)           # 3
log2(1000)            # 9.965784
log(1000, base = 10)  # 3, otra manera

exp(log(1000))        # 1000
```

**Respuesta esperada.** `log10(1000)` da exactamente 3; `log(1000)` da 6.9078.

Sobre el compañero: no hay nada malo en R. `log()` en R, igual que en matemáticas
y en estadística, es el logaritmo **natural**, en base *e* (2.718...). El "log de
mil es tres" vale para el logaritmo en **base 10**, que en R se pide con
`log10()`. La confusión viene de las calculadoras de bolsillo, donde la tecla
"log" es base 10 y la de base *e* se llama "ln".

**Punto para discutir en clase.** Preguntar quién puso `log(1000, 10)` sin escribir
`base =`. Funciona, porque es el segundo argumento, pero es menos legible.
Aprovechar para insistir en nombrar los argumentos.

------------------------------------------------------------------------

## Ejercicio 3: vectores y tipos

```{r sol04-3}
v1 <- 1:10
v2 <- seq(2, 20, by = 2)
v3 <- c(1, 2, "tres", 4)

class(v1); length(v1)   # "integer",   10
class(v2); length(v2)   # "numeric",   10
class(v3); length(v3)   # "character", 4

v3   # "1" "2" "tres" "4"  <- fíjate en las comillas
```

**Respuesta esperada.** Diez elementos en los dos primeros. El tercero es
`"character"`. Acepto `seq(2, 20, 2)` y también `seq(2, 20, length.out = 10)`.

Sobre por qué el tercero es texto: un vector en R guarda **un solo tipo**. Al
mezclar tipos, R hace una **coerción**: convierte todo al tipo más general que
pueda representarlos a todos. El orden es lógico → entero → numérico → texto. Como
el texto puede representar un número (`"1"`) pero un número no puede representar
`"tres"`, todo se vuelve texto. R hace esto **sin avisar**.

Sobre el caso de Excel: si en una columna de mediciones alguien escribió
"no medido" en una celda, la columna entera se importa como texto. Entonces
`mean()` da error, `summary()` cuenta longitudes de cadena en vez de estadísticas,
y las gráficas ordenan los valores alfabéticamente (`"10"` antes que `"9"`). Lo
correcto es que esa celda sea `NA`, no una nota.

**Punto para discutir en clase.** Es una de las causas más frecuentes de que un
análisis "no corra" con datos reales, y una razón concreta para no escribir notas
dentro de las columnas de datos.

------------------------------------------------------------------------

## Ejercicio 4: `length()` y las tablas

```{r sol04-4}
length(vuelos)   # 19
nrow(vuelos)     # 336776
ncol(vuelos)     # 19
```

**Respuesta esperada.** `length()` coincide con `ncol()`: **19**.

Sobre por qué: un `data.frame` (y un `tibble`) es por dentro una **lista** de
vectores, uno por columna, todos del mismo largo. `length()` sobre una lista
devuelve cuántos elementos tiene la lista, y los elementos de esa lista son las
columnas. Por eso da 19 y no 336,776.

**Punto para discutir en clase.** Es un error que no da error: devuelve un número
perfectamente razonable, solo que el equivocado. Buen momento para la regla
práctica: con tablas, `nrow()`/`ncol()`/`dim()`; con vectores, `length()`.

------------------------------------------------------------------------

## Ejercicio 5: filtrar y contar

```{r sol04-5}
sum(is.na(vuelos$atraso_salida))          # 8255 valores faltantes
nrow(vuelos)                              # 336776

muy_tarde <- vuelos |> filter(atraso_salida > 120)
nrow(muy_tarde)

# dos denominadores distintos
nrow(muy_tarde) / nrow(vuelos)                              # sobre todos
nrow(muy_tarde) / sum(!is.na(vuelos$atraso_salida))         # sobre los que salieron
```

**Respuesta esperada.** El conteo filtrado es del orden de unos pocos miles frente
a 336,776, y las dos proporciones son pequeñas y muy parecidas entre sí.

Sobre el denominador: la respuesta correcta es que la proporción hay que
calcularla **sobre los vuelos que sí salieron**, porque un vuelo cancelado no
"salió muy tarde": no salió. Meter los cancelados en el denominador diluye la
proporción con casos que no pueden cumplir ni incumplir la condición. Acepto
también la respuesta contraria si el estudiante la argumenta bien y aclara que
entonces está midiendo otra cosa ("de todos los vuelos programados, qué
porcentaje salió muy tarde"), que es una pregunta legítima pero distinta.

**Punto para discutir en clase.** Aquí está la idea de que `filter()` **descarta
los `NA` en silencio**, que es el tema del capítulo de valores faltantes. Vale
adelantarlo: la condición `NA > 120` no es `FALSE`, es `NA`, y `filter()` solo se
queda con lo que es `TRUE`.

------------------------------------------------------------------------

## Ejercicio 6: una columna nueva

```{r sol04-6}
vuelos_copia <- vuelos
vuelos_copia$velocidad <- vuelos_copia$distancia / vuelos_copia$tiempo_vuelo * 60

ncol(vuelos_copia)    # 20

max(vuelos_copia$velocidad, na.rm = TRUE)
min(vuelos_copia$velocidad, na.rm = TRUE)
```

**Respuesta esperada.** 20 columnas. Sin `na.rm = TRUE` el resultado es `NA`,
porque `tiempo_vuelo` tiene faltantes en los vuelos cancelados y `NA` se contagia
a la división y luego al máximo.

Sobre el valor máximo absurdo: la explicación que busco es un **problema de
medición, no de física**. `tiempo_vuelo` mide el tiempo en el aire y puede estar
mal registrado o redondeado hacia abajo; si además el vuelo es corto, una
diferencia de pocos minutos en el denominador cambia muchísimo el cociente.
También acepto: viento de cola muy fuerte (la velocidad respecto al suelo sí puede
superar la velocidad respecto al aire), o un error de captura en `distancia`.

**Punto para discutir en clase.** Es el primer valor atípico "real" del curso.
Conviene decir en voz alta la regla: cuando un dato es imposible, la primera
hipótesis es que el dato está mal, no que el mundo es raro. Y la manera de
comprobarlo es mirar esa fila completa.

------------------------------------------------------------------------

## Ejercicio 7 (bono): el reciclaje silencioso

```{r sol04-7, warning=TRUE}
a <- 1:10
b <- c(1, 2)
d <- c(1, 2, 3)

a + b    # funciona, 10 valores, sin avisar
a + d    # advertencia: longer object length is not a multiple of shorter
```

**Respuesta esperada.** `a + b` devuelve
`2 4 4 6 6 8 8 10 10 12`, diez valores, sin advertencia. `a + d` devuelve diez
valores **y una advertencia**.

Sobre qué hizo R: **recicló** el vector corto. Como `b` tiene dos elementos y `a`
tiene diez, R repite `b` cinco veces (`1 2 1 2 1 2 1 2 1 2`) y luego suma elemento
a elemento. No avisa porque 10 es múltiplo exacto de 2, y R considera que eso es
lo que el usuario quería. Con `d`, de largo 3, no hay múltiplo exacto: recicla
igual (`1 2 3 1 2 3 1 2 3 1`) pero **sí** avisa, porque la falta de encaje delata
que probablemente sea un error.

Sobre por qué el silencio es peor: porque el código corre, devuelve un resultado
del largo correcto y no hay nada en la pantalla que indique que algo pasó. Si `b`
era en realidad una columna de datos que se cargó incompleta, los números
resultantes son basura y nada lo señala. La advertencia del segundo caso, en
cambio, apunta directamente al problema. El caso peligroso es siempre el que no
se queja.

**Punto para discutir en clase.** Enlazar con el reciclaje al construir un
`data.frame`, y con la costumbre de comprobar `length()` o `nrow()` después de cada
paso. Es la misma idea que "mira cuántas filas quedaron después de filtrar".
