---
title: "Soluciones: Capítulo 6 (Estructura de un archivo y los verbos de dplyr)"
author: "Raymond L. Tremblay (uso del profesor)"
output:
  html_document:
    toc: true
    toc_float: true
---

<!--
NO INCLUIR EN _bookdown.yml.
Esta carpeta "Soluciones/" no forma parte del libro publicado: bookdown solo
construye los archivos listados en rmd_files. Las soluciones existen en el
repositorio de GitHub, pero no aparecen en el sitio del curso.

Corresponde a: 05-Transformacion-estructura.Rmd (Capítulo 6 del libro)
Hoja del estudiante: Ejercicios/Ejercicios_Capitulo_06_estructura.Rmd
-->

```{r setup, include=FALSE}
knitr::opts_chunk$set(echo = TRUE, message = FALSE, warning = FALSE, eval = FALSE)
library(tidyverse)
library(datos)
```

Estas son soluciones **de referencia**. Casi siempre hay más de una manera
correcta de llegar al mismo resultado; lo que se evalúa es que el estudiante
escriba su propio script, obtenga el resultado y lo explique en palabras.

------------------------------------------------------------------------

## Ejercicio 1: leer la estructura

```{r sol05-1}
glimpse(millas)
dim(millas)   # 234 11
```

**Respuesta esperada.** 234 filas, 11 columnas. Las numéricas son `cilindrada`,
`anio`, `cilindros`, `ciudad` y `autopista`: **5**. Las otras seis son de texto.

Sobre `mean(millas$anio)`: el cálculo **corre** y devuelve un número, pero ese
número no significa nada. `anio` solo tiene dos valores, 1999 y 2008, y el
promedio de esos dos años daría algo como 2003.5, un año en el que no se midió
ningún automóvil. `anio` es una variable **categórica escrita con números**, igual
que `cilindros`.

La lección: el tipo de dato dice qué operaciones R **permite**, no cuáles tienen
**sentido**. Eso lo decide lo que la variable representa, y eso está en la ayuda
(`?millas`) y en la cabeza de quien analiza, no en el tipo.

**Punto para discutir en clase.** Pedir otros ejemplos de números que no son
cantidades: códigos de zona postal, números de identificación, años, códigos de
parcela. El promedio de los códigos postales de Puerto Rico es un número
perfectamente calculable y absolutamente inútil.

------------------------------------------------------------------------

## Ejercicio 2: los valores que existen

```{r sol05-2}
sort(unique(millas$clase))
length(unique(millas$clase))        # 7

sort(unique(millas$fabricante))
length(unique(millas$fabricante))   # 15
```

**Respuesta esperada.** Siete clases (`2seater`, `compact`, `midsize`,
`minivan`, `pickup`, `subcompact`, `suv`) y quince fabricantes. Acepto también
`count(millas, clase)`, que además da las frecuencias y es la forma tidyverse.

Sobre `clase == "SUV"`: devuelve **cero filas** y **ningún mensaje**. R distingue
mayúsculas de minúsculas en las comparaciones de texto, así que `"SUV"` y `"suv"`
son cadenas distintas.

Sobre por qué es peligroso: un error detiene el análisis y se arregla. Una tabla
vacía **es un resultado**, y todo lo que venga después la seguirá procesando sin
protestar: el promedio dará `NaN`, el conteo dará 0, y la gráfica saldrá en
blanco. El estudiante puede llegar a escribir en su informe "no hay ningún SUV en
los datos", que es una conclusión falsa producida por un dedazo.

**Punto para discutir en clase.** La costumbre que quiero instalar: mirar
`unique()` **antes** de escribir el `filter()`, siempre, sin excepción. Y después
de filtrar, mirar `nrow()`.

------------------------------------------------------------------------

## Ejercicio 3: filtrar con una condición

```{r sol05-3}
suvs <- millas |> filter(clase == "suv")
nrow(suvs)      # 62

nrow(millas)    # 234, no cambió
```

**Respuesta esperada.** 62 filas en la tabla filtrada; `millas` sigue teniendo
234.

Sobre qué significa: `filter()`, y en general todos los verbos de `dplyr`, **no
modifican** la tabla original. Devuelven una tabla nueva. Si no la guardas con
`<-`, se imprime y se pierde.

Eso tiene dos consecuencias prácticas. La buena: nunca destruyes tus datos por
error, así que puedes probar cosas con tranquilidad. La que hay que tener
presente: si haces `filter()` sin asignar y en el paso siguiente vuelves a usar
`millas`, estás trabajando con los 234 otra vez, y el filtro se perdió sin que
nada lo indique.

**Punto para discutir en clase.** Contrastar con el mundo de Excel, donde
"filtrar" cambia lo que ves y a veces lo que guardas. En R el original permanece
intacto, y eso es parte de la reproducibilidad.

------------------------------------------------------------------------

## Ejercicio 4: filtrar con `%in%`

```{r sol05-4}
a <- millas |> filter(clase %in% c("suv", "2seater"))
nrow(a)   # 67

b <- millas |> filter(clase == "suv" | clase == "2seater")
nrow(b)   # 67

# la versión incorrecta
mal <- millas |> filter(clase == c("suv", "2seater"))
nrow(mal)
```

**Respuesta esperada.** Las dos versiones correctas dan **67**. La incorrecta da
un número **menor**, alrededor de la mitad, y puede o no dar advertencia según la
versión de R.

Sobre qué hizo R: **reciclaje**. `clase == c("suv", "2seater")` compara el vector
de 234 clases contra un vector de 2 elementos, repitiendo el corto. La fila 1 se
compara con `"suv"`, la fila 2 con `"2seater"`, la fila 3 con `"suv"` otra vez, y
así alternando. El resultado es que solo se conservan los SUV que están en
posición impar y los 2seater que están en posición par: aproximadamente la mitad
de cada grupo, escogida por su posición en la tabla, que no tiene ningún
significado.

Es un resultado plausible, con la estructura correcta y sin ningún error, y por
eso es de los peores errores que se pueden cometer en `dplyr`.

**Punto para discutir en clase.** Pedir que se fijen en que el número da distinto
si antes se ordena la tabla con `arrange()`. Un análisis cuyo resultado depende del
orden de las filas está mal, y esa es una buena regla general para detectar este
tipo de fallo.

------------------------------------------------------------------------

## Ejercicio 5: seleccionar y ordenar

```{r sol05-5}
millas |>
  filter(anio == 2008) |>
  select(fabricante, modelo, clase, ciudad, autopista) |>
  arrange(desc(autopista))
```

**Respuesta esperada.** Cinco columnas y las filas ordenadas de mayor a menor
consumo en carretera. Acepto el orden `select()` antes de `filter()`, porque `anio`
no está entre las columnas seleccionadas... y ahí está la trampa: **no funciona**.
Si el estudiante puso `select()` primero sin incluir `anio`, obtuvo el error
`object 'anio' not found`. Vale la pena que se lo encuentren.

Sobre la pregunta: **no**, no habría funcionado. `filter()` necesita que la
columna `anio` exista en la tabla que recibe, y si `select()` ya la eliminó, no
existe. Por eso la costumbre segura es filtrar primero y seleccionar después: al
filtrar, la tabla todavía tiene todas sus columnas.

**Punto para discutir en clase.** Es un buen ejemplo de que el pipe define un
orden real de operaciones, no una lista de deseos. Cada verbo solo ve lo que le
entregó el anterior.

------------------------------------------------------------------------

## Ejercicio 6: agrupar y resumir

```{r sol05-6}
resumen <- millas |>
  group_by(clase) |>
  summarise(
    promedio = mean(autopista),
    mediana  = median(autopista),
    n        = n()
  ) |>
  arrange(desc(promedio))

resumen
sum(resumen$n)   # 234
```

**Respuesta esperada.** Siete filas, cuatro columnas, los conteos suman 234.
`pickup` queda última y `2seater` tiene 5 automóviles.

Sobre por qué el promedio de `2seater` es poco confiable: está calculado sobre
**cinco** automóviles, y además los cinco son básicamente el mismo modelo
deportivo. Un promedio de cinco observaciones tiene un error estándar grande y se
mueve muchísimo si se añade o se quita un caso. El número que sale es
perfectamente calculable y perfectamente poco informativo. Por eso `n()` no es un
adorno: es la columna que dice cuánto crédito darle a las demás.

Sobre `pickup`: son camionetas, los vehículos más pesados y menos aerodinámicos
del conjunto, con motores grandes y tracción en las cuatro ruedas en muchos casos.
Que rindan menos millas por galón en carretera es exactamente lo que la física
predice.

**Punto para discutir en clase.** La regla: **siempre incluir `n()` en un
`summarise()`**. Un promedio sin su tamaño de muestra al lado es medio resultado,
y en un informe es un resultado que no se puede evaluar.

------------------------------------------------------------------------

## Ejercicio 7 (bono): dos variables de agrupación

```{r sol05-7, message=TRUE}
por_clase_traccion <- millas |>
  group_by(clase, traccion) |>
  summarise(promedio = mean(autopista), n = n()) |>
  ungroup()

por_clase_traccion
dplyr::group_vars(por_clase_traccion)   # character(0)

# alternativa equivalente
millas |>
  group_by(clase, traccion) |>
  summarise(promedio = mean(autopista), n = n(), .groups = "drop")
```

**Respuesta esperada.** Menos de 21 filas, porque combinaciones como
"minivan con tracción en las cuatro ruedas" no existen en los datos.
`group_vars()` devuelve `character(0)` después de `ungroup()`.

Sobre el mensaje: es
`summarise() has grouped output by 'clase'. You can override using the .groups argument.`
Avisa de que la tabla que devuelve **sigue agrupada** por `clase`, porque
`summarise()` solo elimina el último nivel de agrupación.

Sobre el cálculo que saldría mal: el ejemplo más claro es intentar calcular la
proporción del total. `mutate(prop = n / sum(n))` sobre la tabla todavía agrupada
divide entre el total **de cada clase**, no entre 234, así que cada clase suma 1 y
la columna entera suma 7. El resultado son números entre 0 y 1 que parecen
proporciones y no lo son. También vale como respuesta un `arrange()` que no ordena
como se espera, o un `filter(promedio == max(promedio))` que devuelve un máximo
por clase en vez de uno global.

**Punto para discutir en clase.** Este mensaje aparece decenas de veces en el
curso y casi todo el mundo aprende a ignorarlo. Vale la pena dedicarle cinco
minutos ahora, enseñando el `mutate(prop = n / sum(n))` con y sin `ungroup()` uno
al lado del otro. Se entiende de una vez y no se olvida.
