---
title: "Soluciones: Capítulo 7 (Operaciones booleanas y lógicas)"
author: "Raymond L. Tremblay (uso del profesor)"
output:
  html_document:
    toc: true
    toc_float: true
---

<!--
NO INCLUIR EN _bookdown.yml.
Esta carpeta "Soluciones/" no forma parte del libro publicado: bookdown solo
construye los archivos listados en rmd_files. Las soluciones existen en el
repositorio de GitHub, pero no aparecen en el sitio del curso.

Corresponde a: 06-Transformacion-funcion-basica.Rmd (Capítulo 7 del libro)
Hoja del estudiante: Ejercicios/Ejercicios_Capitulo_07_booleanas.Rmd
-->

```{r setup, include=FALSE}
knitr::opts_chunk$set(echo = TRUE, message = FALSE, warning = FALSE, eval = FALSE)
library(tidyverse)
library(datos)
```

Estas son soluciones **de referencia**. Casi siempre hay más de una manera
correcta de llegar al mismo resultado; lo que se evalúa es que el estudiante
escriba su propio script, obtenga el resultado y lo explique en palabras.

Este capítulo se corrige sobre todo por la explicación. Varios ejercicios piden
correr algo que sale raro a propósito: el crédito está en saber **por qué** sale
raro, no en arreglarlo.

------------------------------------------------------------------------

## Ejercicio 1: contar sin filtrar

```{r sol06-1}
sum(diamantes$precio > 15000)     # el conteo
mean(diamantes$precio > 15000)    # la proporción
nrow(diamantes)                   # 53940

# comprobación
mean(diamantes$precio > 15000) * nrow(diamantes)
```

**Respuesta esperada.** Un conteo de unos pocos miles y una proporción pequeña,
que multiplicada por 53,940 devuelve el conteo.

Sobre por qué funciona: `diamantes$precio > 15000` no es una tabla, es un vector
de 53,940 valores lógicos. Cuando una función aritmética recibe un vector lógico,
R lo **convierte a números**: `TRUE` vale 1 y `FALSE` vale 0. Entonces `sum()`
suma unos y ceros, que es exactamente contar los `TRUE`, y `mean()` divide esa
suma entre 53,940, que es exactamente la proporción.

**Punto para discutir en clase.** Es el idioma más útil de todo R base y casi
nadie lo descubre solo. Vale la pena enseñar de paso
`mean(diamantes$precio > 15000) * 100` para tenerlo en porcentaje, y señalar que
con `NA` en la columna habría que añadir `na.rm = TRUE`.

------------------------------------------------------------------------

## Ejercicio 2: `&` frente a `|`

```{r sol06-2}
y_logico <- filter(diamantes, corte == "Ideal" & precio < 1000)
o_logico <- filter(diamantes, corte == "Ideal" | precio < 1000)

nrow(y_logico)
nrow(o_logico)
nrow(diamantes)   # 53940

# la consulta imposible
filter(diamantes, corte == "Ideal" & corte == "Premium") |> nrow()   # 0
```

**Respuesta esperada.** La tabla del `&` es la más pequeña, la del `|` es mayor
que cualquiera de las dos condiciones por separado, y las dos son menores que
53,940.

Sobre la consulta del compañero: devuelve **cero filas**. `corte` es una sola
columna y cada diamante tiene un solo corte, así que ninguna fila puede tener
`corte == "Ideal"` y `corte == "Premium"` al mismo tiempo. La condición no es
difícil de cumplir: es **imposible**.

La versión correcta:

```{r sol06-2b}
filter(diamantes, corte %in% c("Ideal", "Premium"))
# o, equivalente
filter(diamantes, corte == "Ideal" | corte == "Premium")
```

**Punto para discutir en clase.** El origen del error es lingüístico, no lógico.
En español decimos "quiero los Ideal **y** los Premium" queriendo decir la unión
de los dos grupos, mientras que `&` pide la intersección. Vale la pena decirlo en
voz alta: cuando la frase en español dice "y" pero se refiere a **grupos** y no a
**condiciones sobre la misma fila**, lo que hay que escribir es `%in%`.

------------------------------------------------------------------------

## Ejercicio 3: excluir con `!` y `%in%`

```{r sol06-3}
sin_de <- filter(diamantes, !color %in% c("D", "E"))
con_de <- filter(diamantes,  color %in% c("D", "E"))

length(unique(sin_de$color))   # 5
sort(unique(sin_de$color))
nrow(sin_de) + nrow(con_de)    # 53940

# la versión larga
larga <- filter(diamantes, !color == "D" & !color == "E")
nrow(larga) == nrow(sin_de)    # TRUE
```

**Respuesta esperada.** Cinco colores (F, G, H, I, J) y las dos tablas suman
53,940. Las dos versiones dan el mismo número de filas.

Sobre cuál preferir: `!color %in% c("D", "E")` es mejor por dos razones. Escala:
con cinco colores que excluir, la versión larga necesita cinco condiciones unidas
por `&` y la corta solo alarga el vector. Y se lee como la frase original: "que el
color no esté entre estos". La versión larga, además, invita a un error muy común:
escribir `!color == "D" | !color == "E"`, que con `|` devuelve **toda** la tabla,
porque todo color que no sea D cumple la primera mitad.

**Punto para discutir en clase.** Buen sitio para las leyes de De Morgan sin
llamarlas así: negar un "o" da un "y", y negar un "y" da un "o". Ponerlo con este
ejemplo concreto en la pizarra ahorra muchos errores después.

------------------------------------------------------------------------

## Ejercicio 4: `between()`

```{r sol06-4}
v1 <- filter(diamantes, quilate >= 1 & quilate <= 2)
v2 <- filter(diamantes, between(quilate, 1, 2))

nrow(v1); nrow(v2)          # iguales
min(v2$quilate)             # 1
max(v2$quilate)             # 2
```

**Respuesta esperada.** El mismo número de filas en las dos versiones, mínimo
exactamente 1 y máximo exactamente 2.

Sobre los extremos: `between()` los **incluye**, es decir, es `>=` y `<=`. La
comprobación con datos es la que pide el ejercicio: si `min()` del resultado
devuelve exactamente 1, entonces los diamantes de exactamente un quilate se
quedaron dentro. Si los excluyera, el mínimo sería algo como 1.01. Lo mismo por
arriba con el 2.

**Punto para discutir en clase.** Insistir en que comprobar con los datos vale más
que fiarse de la memoria. La ayuda también lo dice, pero cuando se trabaja con
datos reales conviene coger la costumbre de verificar los bordes: los errores por
un caso en el límite son de los más difíciles de ver.

------------------------------------------------------------------------

## Ejercicio 5: la lógica de los `NA`

```{r sol06-5}
x <- c(3, 7, NA, 12)
tabla_x <- tibble(x = x)

x > 5                    # FALSE TRUE NA TRUE
x == NA                  # NA NA NA NA
is.na(x)                 # FALSE FALSE TRUE FALSE
sum(x)                   # NA
sum(x, na.rm = TRUE)     # 22

filter(tabla_x, x > 5)   # 2 filas: 7 y 12
```

**Respuesta esperada.** Exactamente los valores de arriba. Los dos que hay que
mirar son `x == NA`, que da cuatro `NA` y no un solo `TRUE`, y el `filter()`, que
devuelve **2** filas y no 3.

Sobre por qué `NA == NA` no es `TRUE`, sin mencionar a R: `NA` no es un valor, es
la ausencia de un valor. Si en una libreta hay dos casillas en blanco, no se puede
afirmar que las dos mediciones que faltan fueran iguales; lo único que se sabe es
que no se sabe. Preguntar si dos incógnitas son iguales tiene por respuesta "no se
sabe", que es justamente `NA`. La analogía que suele funcionar en clase: la edad
de dos personas cuya edad desconocemos no es "la misma", es "no sé".

Sobre el `filter()`: la condición `NA > 5` devuelve `NA`, y `filter()` conserva
únicamente las filas donde la condición es `TRUE`. Un `NA` no es `TRUE`, así que
esa fila se descarta. Y se descarta **en silencio**: no hay advertencia ni mensaje.
Para conservarla habría que escribir `filter(tabla_x, x > 5 | is.na(x))`.

**Punto para discutir en clase.** Es el puente directo al capítulo siguiente. La
pregunta que vale la pena dejar en el aire: si filtras una tabla por
`atraso_salida > 60` y después reportas "el 3% de los vuelos se atrasa mucho",
¿sobre qué denominador está calculado ese 3%, y dónde quedaron los cancelados?

------------------------------------------------------------------------

## Ejercicio 6: la precedencia

```{r sol06-6}
a <- filter(diamantes, corte == "Ideal" | corte == "Premium" & precio < 500)
b <- filter(diamantes, (corte == "Ideal" | corte == "Premium") & precio < 500)

nrow(a)
nrow(b)

max(a$precio)   # muy alto: hay Ideal caros
max(b$precio)   # menor de 500
```

**Respuesta esperada.** `a` es mucho mayor que `b`. En `b` todos los precios son
menores de 500; en `a`, no, y `max(a$precio)` lo demuestra.

Sobre qué pregunta contesta cada una:

- **(a)** `corte == "Ideal" | (corte == "Premium" & precio < 500)`, porque `&` se
  evalúa antes que `|`. Se lee: "todos los Ideal, del precio que sean, **más** los
  Premium baratos". Por eso incluye diamantes Ideal de 18,000 dólares.
- **(b)** "los que sean Ideal o Premium, **y además** cuesten menos de 500". Es la
  traducción correcta de la frase del enunciado.

La respuesta a la última pregunta es (b), y la lección es que los paréntesis no
son opcionales cuando se mezclan `&` y `|`.

**Punto para discutir en clase.** Este error no produce ningún aviso y devuelve
una tabla perfectamente razonable, solo que con 20,000 filas de más. Es el
argumento más fuerte del curso a favor de comprobar siempre el resultado de un
filtro con `nrow()` y con un `max()` o un `range()` sobre la variable filtrada.

------------------------------------------------------------------------

## Ejercicio 7 (bono): ordenar con dos claves

```{r sol06-7}
diamantes |>
  arrange(corte, desc(precio)) |>
  select(corte, quilate, color, precio) |>
  head(15)

range(diamantes$precio)   # 326 18823
levels(diamantes$corte)
```

**Respuesta esperada.** Quince filas. Las primeras son de corte `Regular` (el
primer nivel del factor) con los precios más altos dentro de ese corte.

Sobre el orden: aparecen en **orden de calidad**, de `Regular` a `Ideal`, no en
orden alfabético. `corte` es un factor **ordenado**, así que R conoce la relación
entre los niveles y `arrange()` la respeta. En orden alfabético, `Bueno` iría
antes que `Ideal`, `Muy bueno`, `Premium` y `Regular`, un orden que no significa
nada.

Si `corte` fuera texto corriente (`character`), `arrange()` ordenaría
alfabéticamente. Además se perdería la comparación: con un factor ordenado se
puede escribir `corte > "Bueno"` y tiene sentido; con texto, esa comparación
compara cadenas letra por letra.

**Punto para discutir en clase.** Es el adelanto del capítulo de factores. La
pregunta que conviene dejar planteada: si el orden alfabético coincidiera por
casualidad con el de calidad, ¿cómo sabrías que tu código está bien por la razón
correcta y no por suerte? La respuesta es mirar `levels()`, y esa es la costumbre
que hay que sembrar.
