---
title: "Soluciones: Capítulo 8 (Valores faltantes)"
author: "Raymond L. Tremblay (uso del profesor)"
output:
  html_document:
    toc: true
    toc_float: true
---

<!--
NO INCLUIR EN _bookdown.yml.
Esta carpeta "Soluciones/" no forma parte del libro publicado: bookdown solo
construye los archivos listados en rmd_files. Las soluciones existen en el
repositorio de GitHub, pero no aparecen en el sitio del curso.

Corresponde a: 07-Transformacion-valores-faltantes.Rmd (Capítulo 8 del libro)
Hoja del estudiante: Ejercicios/Ejercicios_Capitulo_08_faltantes.Rmd
-->

```{r setup, include=FALSE}
knitr::opts_chunk$set(echo = TRUE, message = FALSE, warning = FALSE, eval = FALSE)
library(tidyverse)
library(datos)
```

Estas son soluciones **de referencia**. Casi siempre hay más de una manera
correcta de llegar al mismo resultado; lo que se evalúa es que el estudiante
escriba su propio script, obtenga el resultado y lo explique en palabras.

En este capítulo la explicación pesa más que el código: el objetivo no es que
sepan escribir `na.rm = TRUE`, sino que sepan **cuándo no deben escribirlo**.

------------------------------------------------------------------------

## Ejercicio 1: predecir antes de correr

```{r sol07-1}
NA + 5                          # NA
NA > 5                          # NA
NA == NA                        # NA
NA^0                            # 1      <- no es NA
NA | TRUE                       # TRUE   <- no es NA
NA & FALSE                      # FALSE  <- no es NA
NA * 0                          # NA
is.na(NA)                       # TRUE   <- no es NA
sum(c(1, NA, 3))                # NA
sum(c(1, NA, 3), na.rm = TRUE)  # 4      <- no es NA
```

**Respuesta esperada.** Cinco resultados distintos de `NA`: `NA^0`, `NA | TRUE`,
`NA & FALSE`, `is.na(NA)` y la suma con `na.rm`.

El razonamiento, que es lo que se evalúa: R devuelve un valor cuando el resultado
**se puede determinar sin conocer el valor que falta**.

- `NA^0` es 1 porque cualquier número elevado a cero es uno.
- `NA | TRUE` es `TRUE` porque en un "o" basta con que un lado sea cierto.
- `NA & FALSE` es `FALSE` porque en un "y" basta con que un lado sea falso.
- `is.na()` no pregunta por el valor, pregunta **si falta**, y eso sí se sabe.
- `na.rm = TRUE` es una instrucción explícita de ignorar lo que falta.

Las que suelen fallar son `NA * 0` (casi todo el mundo dice 0) y `NA & FALSE`.
Sobre `NA * 0`: el `NA` podría representar `Inf`, y `Inf * 0` no es cero, es
indefinido. R prefiere no comprometerse.

**Punto para discutir en clase.** El ejercicio pide predecir **antes** de correr a
propósito. Vale la pena preguntar cuántos aciertos hubo antes de ejecutar: el
número suele ser bajo, y eso convence más que cualquier advertencia sobre revisar
los `NA`.

------------------------------------------------------------------------

## Ejercicio 2: fabricar y contar faltantes

```{r sol07-2}
set.seed(4026)

filas_na <- sample(seq_len(nrow(diamantes)), 500)

diamantes_na <- diamantes
diamantes_na$precio[filas_na] <- NA

# comprobaciones
sum(is.na(diamantes_na$precio))   # 500
nrow(diamantes_na)                # 53940
colSums(is.na(diamantes_na))      # solo precio distinto de 0
```

Una versión tidyverse equivalente:

```{r sol07-2b}
set.seed(4026)
diamantes_na <- diamantes |>
  mutate(precio = if_else(row_number() %in% sample(n(), 500), NA_integer_, precio))
```

**Respuesta esperada.** 500 `NA` en `precio`, cero en las demás, y las 53,940
filas intactas.

Sobre por qué no cambió el número de filas: poner un `NA` **no borra la fila**,
solo vacía una celda. La fila sigue existiendo con sus otras nueve variables
intactas: sabemos el quilate, el corte y el color de esos 500 diamantes, solo no
sabemos el precio. Borrar la fila desecharía también esa información buena.

Esa es exactamente la diferencia entre `NA` y eliminar: `NA` conserva todo lo que
sí se sabe; `drop_na()` bota la fila entera por una celda vacía. Con tablas anchas,
`drop_na()` sin argumentos puede vaciar una tabla casi por completo.

**Punto para discutir en clase.** Enseñar `colSums(is.na(tabla))` como el primer
comando que se corre al recibir datos nuevos. Y enseñar de paso por qué se usa
`set.seed()`: sin él, cada estudiante tendría 500 filas distintas y nadie podría
comparar resultados.

------------------------------------------------------------------------

## Ejercicio 3: qué hace `na.rm`

```{r sol07-3}
mean(diamantes_na$precio)                  # NA
mean(diamantes_na$precio, na.rm = TRUE)    # un número
mean(diamantes$precio)                     # otro número, parecido
```

**Respuesta esperada.** La primera es `NA`; la segunda y la tercera son parecidas
pero no idénticas.

Sobre por qué no coinciden: no están calculadas sobre las mismas observaciones. La
tercera usa los **53,940** diamantes. La segunda usa **53,440**, porque `na.rm`
descartó los 500 que vaciamos. Como esos 500 se escogieron al azar, su promedio se
parece al del resto, y por eso los dos números salen cercanos; pero no tienen por
qué coincidir en los decimales.

Es un buen sitio para decirlo con claridad: `na.rm = TRUE` no "arregla" nada.
Cambia el conjunto de datos sobre el que se calcula, y lo hace sin dejar rastro en
el resultado.

**Punto para discutir en clase.** Preguntar cuánto se parecerían los dos números
si en vez de 500 al azar hubiéramos vaciado los 500 diamantes más caros. La
respuesta obvia lleva directamente al Ejercicio 7.

------------------------------------------------------------------------

## Ejercicio 4: filtrar sin perder los faltantes

```{r sol07-4}
sin_na  <- diamantes_na |> filter(precio > 15000)
con_na  <- diamantes_na |> filter(precio > 15000 | is.na(precio))

nrow(con_na) - nrow(sin_na)   # 500
```

**Respuesta esperada.** Exactamente 500 filas de diferencia.

Sobre el descarte silencioso: `precio > 15000` devuelve `NA` para esas 500 filas,
y `filter()` solo conserva lo que es `TRUE`. Las filas desaparecen sin advertencia
ni mensaje.

Sobre la situación del área propia, acepto cualquier ejemplo bien planteado. Los
que suelen salir y funcionan bien: parcelas donde no se pudo entrar el día del
muestreo porque el terreno estaba inundado, que son precisamente las parcelas más
húmedas, así que descartarlas sesga cualquier conclusión sobre humedad; pacientes
que abandonaron un tratamiento, que son a menudo aquellos a quienes les fue peor;
individuos marcados que no se volvieron a encontrar, que pueden ser justamente los
que murieron. En los tres casos, lo que falta no falta al azar, y descartarlo
cambia la respuesta.

**Punto para discutir en clase.** La regla de la que se acuerdan: **contar antes y
después de filtrar**. Si la diferencia no es la que esperabas, algo pasó, y casi
siempre son `NA`.

------------------------------------------------------------------------

## Ejercicio 5: el cero que no era cero

```{r sol07-5}
medidas <- c(12, 0, 15, 18, 0, 21, 0, 17)

m1 <- if_else(medidas == 0, NA_real_, medidas)
m2 <- na_if(medidas, 0)

identical(m1, m2)          # TRUE
sum(is.na(m2))             # 3

mean(medidas)              # 10.375, con los ceros falsos
mean(m2, na.rm = TRUE)     # 16.6,  con los datos de verdad
```

**Respuesta esperada.** Tres `NA`. El promedio pasa de **10.375** a **16.6**: los
ceros falsos lo bajaban en más de seis unidades, un 37% por debajo del valor real.

Sobre la dirección del error: el promedio es la suma dividida entre el número de
casos. Al poner ceros, el **numerador no crece** (sumar cero no aporta nada) pero
el **denominador sí** (esos casos se cuentan). Numerador igual con denominador
mayor da siempre un cociente menor. Por eso el sesgo va siempre hacia abajo, sin
excepción, mientras los valores reales sean positivos.

**Punto para discutir en clase.** Es un buen momento para hablar de cómo se
recogen los datos. La solución de raíz no es arreglar los ceros en R: es no
escribirlos nunca. Una casilla vacía en la libreta de campo o en la hoja de Excel
es preferible a un cero, siempre.

------------------------------------------------------------------------

## Ejercicio 6: el camino contrario

```{r sol07-6}
diamantes_cero <- diamantes_na |>
  mutate(precio_cero = replace_na(precio, 0))

sum(is.na(diamantes_cero$precio_cero))     # 0
mean(diamantes_cero$precio_cero)           # menor
mean(diamantes_na$precio, na.rm = TRUE)    # el real
```

**Respuesta esperada.** Cero `NA` en la columna nueva, y un promedio
sensiblemente menor que el real, por la misma razón del ejercicio anterior.

Sobre cuándo sustituir por cero sí es correcto: cuando el `NA` significa
**"se observó y no había nada"** y no "no se observó". Ejemplos que acepto:
número de individuos capturados en una trampa que se revisó y estaba vacía;
precipitación de un día en que la estación funcionó y no llovió; número de frutos
en una planta que se examinó y no tenía ninguno; ventas de un producto en un día en
que la tienda abrió y no vendió ninguno.

La condición que tiene que cumplirse es que el proceso de medición **sí ocurrió**.
Si el `NA` viene de que nadie fue a revisar la trampa, el cero es una invención. La
prueba es preguntarse: ¿el cero es un resultado de la observación, o es un relleno
por la falta de observación?

**Punto para discutir en clase.** Es el mismo problema con los dos signos: el
Ejercicio 5 muestra el daño de convertir faltantes en ceros de manera implícita, y
este muestra el mismo daño hecho a propósito. La lección conjunta es que ninguna de
las dos conversiones se hace "por defecto": se hace con un argumento.

------------------------------------------------------------------------

## Ejercicio 7 (bono): faltan al azar, o no

```{r sol07-7}
# Versión 1: al azar
diamantes_na |>
  group_by(corte) |>
  summarise(n = n(), faltan = sum(is.na(precio)), prop = faltan / n)

# Versión 2: sistemáticos
diamantes_sesgo <- diamantes |>
  mutate(precio = if_else(corte == "Regular", NA_integer_, precio))

diamantes_sesgo |>
  group_by(corte) |>
  summarise(n = n(), faltan = sum(is.na(precio)), prop = faltan / n)

# el efecto sobre el promedio general
mean(diamantes$precio)                          # verdad
mean(diamantes_na$precio,     na.rm = TRUE)     # casi igual
mean(diamantes_sesgo$precio,  na.rm = TRUE)     # distinto
```

**Respuesta esperada.** En la primera versión, las cinco proporciones rondan el 1%
(500 de 53,940), con pequeñas diferencias de azar. En la segunda, `Regular` tiene
proporción **1** y las demás **0**.

Sobre cuál permite usar `na.rm = TRUE`: la **primera**. Ahí los faltantes se
escogieron al azar, así que los diamantes que quedan son una muestra
representativa de los originales y su promedio estima bien el promedio real.

En la segunda, los faltantes **no faltan al azar**: falta exactamente una
categoría entera, la de peor corte. Al calcular con `na.rm = TRUE` se está
calculando el precio promedio **de los diamantes que no son Regular**, y llamarle
"precio promedio de los diamantes" es falso. El sesgo no se corrige con más datos
ni con una función: el problema no es cuántos faltan, sino **quiénes** faltan.

**Punto para discutir en clase.** Este es el ejercicio con el que quiero que se
queden. Los términos formales (MCAR, MAR, MNAR) se pueden mencionar de pasada,
pero lo importante es la costumbre: antes de escribir `na.rm = TRUE`, mirar cómo
se reparten los faltantes entre los grupos. Son dos líneas de código, y a veces
cambian la conclusión de un trabajo entero.
