---
title: "Soluciones: Capítulo 9 (Seleccionar variables)"
author: "Raymond L. Tremblay (uso del profesor)"
output:
  html_document:
    toc: true
    toc_float: true
---

<!--
NO INCLUIR EN _bookdown.yml.
Esta carpeta "Soluciones/" no forma parte del libro publicado: bookdown solo
construye los archivos listados en rmd_files. Las soluciones existen en el
repositorio de GitHub, pero no aparecen en el sitio del curso.

Corresponde a: 08-Transformacion-selecionar-variables.Rmd (Capítulo 9 del libro)
Hoja del estudiante: Ejercicios/Ejercicios_Capitulo_09_seleccionar.Rmd
-->

```{r setup, include=FALSE}
knitr::opts_chunk$set(echo = TRUE, message = FALSE, warning = FALSE, eval = FALSE)
library(tidyverse)
library(datos)
```

Estas son soluciones **de referencia**. Casi siempre hay más de una manera
correcta de llegar al mismo resultado; lo que se evalúa es que el estudiante
escriba su propio script, obtenga el resultado y lo explique en palabras.

Las once columnas de `millas`: `fabricante`, `modelo`, `cilindrada`, `anio`,
`cilindros`, `transmision`, `traccion`, `ciudad`, `autopista`, `combustible`,
`clase`.

------------------------------------------------------------------------

## Ejercicio 1: por el principio del nombre

```{r sol08-1}
millas |> select(starts_with("c"))
ncol(millas |> select(starts_with("c")))   # 5

# la versión a mano
millas |> select(cilindrada, cilindros, ciudad, combustible, clase)
```

**Respuesta esperada.** Cinco columnas: `cilindrada`, `cilindros`, `ciudad`,
`combustible` y `clase`.

Sobre cuál preferir: la respuesta que busco tiene que ver con lo que pasaría con
una columna nueva. `starts_with("c")` la **incluiría** automáticamente; la lista a
mano no, y no daría ningún error: seguiría devolviendo cinco columnas como si nada
hubiera cambiado.

Cuál de los dos comportamientos es el bueno **depende de la intención**. Si lo que
quiero es "todas las variables de consumo", el ayudante es correcto. Si lo que
quiero es "estas cinco columnas concretas, siempre", la lista explícita es más
segura, porque el ayudante podría colarme algo que no esperaba. Acepto las dos
respuestas si el estudiante la justifica; lo que no acepto es "la corta porque es
más corta".

**Punto para discutir en clase.** Es un buen sitio para hablar de código que se va
a volver a correr. La pregunta útil: ¿este script lo voy a correr una vez o cada
semestre con datos nuevos? La respuesta cambia qué se considera buen código.

------------------------------------------------------------------------

## Ejercicio 2: por el final y por dentro

```{r sol08-2}
millas |> select(ends_with("a"))     # cilindrada, autopista
millas |> select(contains("cil"))    # cilindrada, cilindros
```

**Respuesta esperada.** Dos columnas cada una. `ends_with("a")` devuelve
`cilindrada` y `autopista`; `contains("cil")` devuelve `cilindrada` y `cilindros`.
Solo `cilindrada` aparece en las dos.

Sobre la diferencia: `ends_with()` **ancla** la búsqueda al final del nombre, así
que solo acierta si el texto está en esa posición. `contains()` busca en cualquier
parte, así que es más amplio y encuentra más.

Sobre cuál puede traer algo que no querías: `contains()`, sin duda. Cuanto más
corto sea el texto, más probable es la coincidencia accidental: en el capítulo,
`contains("ue")` selecciona columnas por dos letras que no significan nada. Es el
mismo problema que buscar "sal" en un diccionario y encontrar "salida", "salud" y
"personal".

**Punto para discutir en clase.** Enseñar la costumbre de correr el `select()`
solo antes de encadenarlo, y comparar el número de columnas con el que se
esperaba.

------------------------------------------------------------------------

## Ejercicio 3: seleccionar por tipo

```{r sol08-3}
num <- millas |> select(where(is.numeric))
txt <- millas |> select(where(is.character))

ncol(num)   # 5
ncol(txt)   # 6
ncol(num) + ncol(txt) == ncol(millas)   # TRUE
```

**Respuesta esperada.** Numéricas: `cilindrada`, `anio`, `cilindros`, `ciudad`,
`autopista`. De texto: `fabricante`, `modelo`, `transmision`, `traccion`,
`combustible`, `clase`.

Sobre si sirve para "las variables que se pueden promediar": **no**, o al menos no
sin revisar. `anio` solo toma dos valores (1999 y 2008) y `cilindros` toma cuatro:
son variables **categóricas escritas con números**. `mean(millas$anio)` corre y
devuelve un número sin significado.

La lección: `where(is.numeric)` selecciona por cómo está **guardada** la variable,
no por lo que **significa**. Es un filtro excelente como primer paso, pero el
segundo paso lo tiene que dar la persona. La versión honesta de lo que se quería
sería `select(cilindrada, ciudad, autopista)`.

**Punto para discutir en clase.** Este ejercicio y el 1 del Capítulo 6 apuntan a lo
mismo desde ángulos distintos. Vale la pena decirlo explícitamente: R conoce el
tipo, tú conoces el significado, y ninguna función te va a librar de aportar lo
segundo.

------------------------------------------------------------------------

## Ejercicio 4: renombrar

```{r sol08-4}
millas_ren <- millas |>
  rename(consumo_ciudad = ciudad,
         consumo_autopista = autopista)

ncol(millas_ren)                                  # 11
millas_ren |> select(contains("consumo")) |> ncol()   # 2
```

**Respuesta esperada.** Once columnas (renombrar no añade ni quita) y dos con
`consumo` en el nombre.

Sobre el orden: **primero el nuevo, después el viejo**: `nuevo = viejo`. La regla
para recordarlo es la misma de `mutate()`: a la izquierda del `=` siempre va lo que
se está creando. Si se ponen al revés (`rename(ciudad = consumo_ciudad)`), R da
`Column 'consumo_ciudad' doesn't exist`, porque busca a la derecha una columna que
todavía no existe.

**Punto para discutir en clase.** El error es fácil de reconocer una vez que se
sabe leerlo: el mensaje nombra la columna que **no** existe, y esa es siempre la
que se puso del lado equivocado.

------------------------------------------------------------------------

## Ejercicio 5: reordenar

```{r sol08-5}
v1 <- millas |> select(clase, fabricante, everything())
v2 <- millas |> relocate(clase, fabricante)

ncol(v1); ncol(v2)                 # 11 y 11
identical(names(v1), names(v2))    # TRUE
names(v1)
```

**Respuesta esperada.** Once columnas en las dos, en el mismo orden, empezando por
`clase` y `fabricante`.

Sobre `select(clase, fabricante)` sin `everything()`: devolvería **2** columnas,
no 11. Habría **seleccionado** en vez de **reordenar**, y las otras nueve se
habrían perdido.

Sobre la diferencia entre las dos operaciones: seleccionar decide **qué columnas
sobreviven**; reordenar decide **en qué orden aparecen** las que ya están.
`select()` sirve para las dos cosas, y el truco de `everything()` es lo que lo
convierte en un reordenador: nombra primero las que van al frente y deja que
`everything()` recoja el resto. `relocate()` existe precisamente para no depender
de ese truco.

**Punto para discutir en clase.** Preguntar por qué el orden de las columnas
importa, si `dplyr` trabaja por nombre y no por posición. La respuesta es que
importa para **quien lee la tabla**: los identificadores y las variables clave al
frente hacen que un `head()` sea informativo en vez de decorativo.

------------------------------------------------------------------------

## Ejercicio 6: nombres frente a posiciones

```{r sol08-6}
a <- millas |> select(cilindrada:transmision)
b <- millas[, 3:6]

names(a)
names(b)
identical(names(a), names(b))   # TRUE
```

**Respuesta esperada.** Las mismas cuatro columnas: `cilindrada`, `anio`,
`cilindros`, `transmision`.

Sobre la columna `id` añadida al principio: la versión con **nombres** seguiría
trayendo exactamente las mismas cuatro variables, porque `cilindrada:transmision`
se resuelve buscando esos nombres, estén donde estén. La versión con **números**
traería las columnas 3 a 6 de la tabla nueva, que ahora son `anio`, `cilindros`,
`transmision` y `traccion`: una variable de menos y una de más.

Sobre por qué es peligroso en un análisis que se repite: porque **no da error**.
El script corre, produce una tabla con cuatro columnas y todo parece normal. El
promedio que se calcule después será el de la variable equivocada, y nada en el
resultado lo indica. Los errores que no se quejan son los que llegan a los
informes.

**Punto para discutir en clase.** Es la misma idea que el `setwd()` del capítulo
de flujo de trabajo y que el reciclaje del capítulo de la calculadora: código que
funciona hoy en esta máquina con este archivo, y falla en silencio cuando algo
cambia. Vale la pena nombrar el patrón, porque es el mismo las tres veces.

------------------------------------------------------------------------

## Ejercicio 7 (bono): quitar en vez de escoger

```{r sol08-7}
sin_dos <- millas |> select(-modelo, -transmision)
ncol(sin_dos)    # 9

sin_ces <- millas |> select(-starts_with("c"))
ncol(sin_ces)    # 6

# equivalentes
identical(names(sin_dos), names(select(millas, -c(modelo, transmision))))   # TRUE
```

**Respuesta esperada.** Nueve columnas y seis columnas.

Sobre qué hace el signo de menos: no es una resta aritmética. Dentro de
`select()`, `dplyr` usa un lenguaje propio (la "selección tidy") en el que el
menos significa **excluir de la selección**. Se puede pensar así: `select()` parte
de todas las columnas y el menos las va tachando. Por eso también funciona
combinado con ayudantes, como en `-starts_with("c")`, donde tacha las cinco de
golpe.

Sobre por qué las dos formas dan lo mismo: `-c(modelo, transmision)` niega el
conjunto formado por las dos, y `-modelo, -transmision` niega cada una por
separado y las combina. Excluir la unión de dos conjuntos es lo mismo que excluir
uno y después el otro. Es, otra vez, una ley de De Morgan disfrazada.

**Punto para discutir en clase.** La advertencia práctica: quitar columnas por
exclusión es cómodo, pero significa que el resultado depende de qué traiga el
archivo. Si mañana llegan cinco columnas nuevas, la selección por exclusión las
incluye todas sin avisar. Para un análisis que se repite, nombrar lo que se quiere
suele ser más seguro que nombrar lo que se descarta.
