---
title: "Soluciones: Capítulo Transformación (mutate, transmute, lag, lead, cumsum, cummean, cumvar)"
author: "Raymond L. Tremblay (uso del profesor)"
output:
  html_document:
    toc: true
    toc_float: true
---

<!--
NO INCLUIR EN _bookdown.yml.
Esta carpeta "Soluciones/" no forma parte del libro publicado: bookdown solo
construye los archivos listados en rmd_files. Las soluciones existen en el
repositorio de GitHub, pero no aparecen en el sitio del curso.
-->

```{r setup, include=FALSE}
knitr::opts_chunk$set(echo = TRUE, message = FALSE, warning = FALSE, eval = FALSE)
library(tidyverse)
library(datos)
library(TidyDensity)
```

Estas son soluciones **de referencia**. Casi siempre hay más de una manera
correcta de llegar al mismo resultado; lo que se evalúa es que el estudiante
escriba su propio script, obtenga el resultado y lo explique en palabras.

------------------------------------------------------------------------

## Ejercicio 1: mutate() con `millas`

```{r sol09-1}
names(millas)

millas_nuevo <- millas |>
  mutate(promedio_millas = (ciudad + autopista) / 2,
         diferencia      = autopista - ciudad)

millas_nuevo

# ¿Cuál clase tiene la mayor diferencia promedio?
millas_nuevo |>
  group_by(clase) |>
  summarise(dif_promedio = mean(diferencia, na.rm = TRUE),
            n = n()) |>
  arrange(desc(dif_promedio))
```

**Respuesta esperada:** las clases más livianas y pequeñas (compactos y
subcompactos) ganan más millas por galón en carretera que en ciudad. El punto
pedagógico: `mutate()` conserva todas las columnas originales.

------------------------------------------------------------------------

## Ejercicio 2: unidades

```{r sol09-2}
millas |>
  mutate(km_por_litro = autopista * 0.425144) |>
  group_by(fabricante) |>
  summarise(promedio = mean(km_por_litro, na.rm = TRUE)) |>
  arrange(desc(promedio))

# Comparación usando "ciudad"
millas |>
  mutate(km_por_litro_ciudad = ciudad * 0.425144) |>
  group_by(fabricante) |>
  summarise(promedio = mean(km_por_litro_ciudad, na.rm = TRUE)) |>
  arrange(desc(promedio))
```

**Punto de discusión:** el orden de los fabricantes cambia poco, porque la
conversión es una constante multiplicativa (no cambia el orden). Lo que sí puede
cambiar el orden es usar `ciudad` en vez de `autopista`, porque algunos modelos
pierden mucho más rendimiento en ciudad que otros.

------------------------------------------------------------------------

## Ejercicio 3: transmute() vs mutate()

```{r sol09-3}
# transmute: solo la columna nueva
millas |>
  transmute(razon = autopista / ciudad)

# mutate: la columna nueva más las 11 originales
millas |>
  mutate(razon = autopista / ciudad)

ncol(transmute(millas, razon = autopista / ciudad))
ncol(mutate(millas, razon = autopista / ciudad))
```

**Respuesta:** `transmute()` devuelve 1 columna, `mutate()` devuelve 12. Una
`razon` mayor que 1 significa que el vehículo rinde más en carretera que en
ciudad, que es lo normal (menos frenadas y arranques).

------------------------------------------------------------------------

## Ejercicio 4: lag() con `clima`

```{r sol09-4}
names(clima)

ewr_enero <- clima |>
  filter(origen == "EWR", mes == 1) |>
  arrange(fecha_hora)

ewr_enero_lag <- ewr_enero |>
  select(fecha_hora, temperatura) |>
  mutate(temp_anterior = lag(temperatura),
         cambio_temp   = temperatura - lag(temperatura))

ewr_enero_lag

# El mayor aumento de una hora a la otra
ewr_enero_lag |>
  slice_max(cambio_temp, n = 5)

# ¿Cuántos NA?
sum(is.na(ewr_enero_lag$cambio_temp))
```

**Respuesta:** la primera fila es `NA` porque no existe una hora anterior a la
primera. Hay que ordenar por `fecha_hora` primero, porque `lag()` trabaja con el
orden de las filas, no con el tiempo.

------------------------------------------------------------------------

## Ejercicio 5: lead()

```{r sol09-5}
ewr_enero |>
  select(fecha_hora, humedad) |>
  mutate(humedad_en_3h  = lead(humedad, 3),
         cambio_humedad = humedad_en_3h - humedad)
```

**Respuesta:** aparecen 3 `NA`, y están al **final** de la tabla (con `lag(x, 3)`
estarían al principio). `lead()` mira hacia adelante, así que a las últimas tres
filas les falta el futuro.

------------------------------------------------------------------------

## Ejercicio 6: cumsum() con la lluvia

```{r sol09-6}
lluvia <- ewr_enero |>
  select(fecha_hora, precipitacion) |>
  mutate(precipitacion = replace_na(precipitacion, 0),
         lluvia_acumulada = cumsum(precipitacion))

lluvia

ggplot(lluvia, aes(fecha_hora, lluvia_acumulada)) +
  geom_line() +
  labs(x = "Fecha y hora", y = "Lluvia acumulada (pulgadas)",
       title = "Lluvia acumulada, EWR, enero")
```

**Puntos de discusión:** si queda un solo `NA`, todo lo que viene después de ese
`NA` también sale `NA`, porque la suma acumulada arrastra el valor faltante.
Sustituir por 0 supone que "no se midió" es igual a "no llovió", que no siempre
es cierto. La curva sube en escalones: llueve en pocos eventos, no parejo.

------------------------------------------------------------------------

## Ejercicio 7: ¿cuántas observaciones son suficientes?

```{r sol09-7}
esfuerzo <- ewr_enero |>
  select(fecha_hora, temperatura) |>
  slice(1:300) |>
  mutate(orden        = row_number(),
         prom_acum    = cummean(temperatura),
         var_acum     = TidyDensity::cvar(temperatura))

esfuerzo

ggplot(esfuerzo, aes(orden, prom_acum)) +
  geom_line() +
  labs(x = "Número de observaciones", y = "Promedio acumulado")

ggplot(esfuerzo, aes(orden, var_acum)) +
  geom_line() +
  labs(x = "Número de observaciones", y = "Varianza acumulada")
```

**Respuesta esperada:** el promedio se estabiliza mucho antes que la varianza.
Este es el argumento del capítulo: la varianza acumulada que sigue subiendo o
bajando es señal de que todavía falta muestreo.

------------------------------------------------------------------------

## Ejercicio 8: if_else()

```{r sol09-8}
# Dos categorías
millas |>
  mutate(eficiencia = if_else(autopista >= 30, "eficiente", "no eficiente")) |>
  count(eficiencia)

# Tres categorías con if_else anidado
millas_cat <- millas |>
  mutate(eficiencia = if_else(autopista < 20, "bajo",
                      if_else(autopista < 30, "medio", "alto")))

millas_cat |>
  count(clase, eficiencia) |>
  pivot_wider(names_from = eficiencia, values_from = n, values_fill = 0)
```

**Respuesta:** las pickups y los SUV caen casi todos en "bajo"; los subcompactos
y compactos se reparten entre "medio" y "alto". Alternativa más limpia para
discutir en clase: `case_when()`.

------------------------------------------------------------------------

## Ejercicio 9 (reto): group_by() con lag()

```{r sol09-9}
diario <- clima |>
  group_by(origen, mes, dia) |>
  summarise(temp_promedio = mean(temperatura, na.rm = TRUE), .groups = "drop") |>
  arrange(origen, mes, dia)

# CORRECTO: agrupar por origen antes de usar lag()
diario_ok <- diario |>
  group_by(origen) |>
  mutate(cambio = temp_promedio - lag(temp_promedio)) |>
  ungroup()

diario_ok

# ¿Cuántos días fueron más calientes que el día anterior?
diario_ok |>
  filter(!is.na(cambio)) |>
  group_by(origen) |>
  summarise(dias_mas_calientes = sum(cambio > 0),
            total = n())

# INCORRECTO: sin agrupar, el primer día de un aeropuerto se resta
# con el último día del aeropuerto anterior
diario_mal <- diario |>
  mutate(cambio = temp_promedio - lag(temp_promedio))

# Las filas donde cambia el aeropuerto son las que salen mal
diario_mal |>
  mutate(origen_anterior = lag(origen)) |>
  filter(origen != origen_anterior)
```

**Respuesta:** sin `group_by(origen)` hay 2 filas mal calculadas (una por cada
cambio de aeropuerto), y con el agrupamiento correcto esas filas son `NA`, que es
lo que debe ser.

------------------------------------------------------------------------
