---
title: "Soluciones: Capítulo Transformación (rangos: min_rank, dense_rank, row_number, percent_rank, cume_dist, rollmean)"
author: "Raymond L. Tremblay (uso del profesor)"
output:
  html_document:
    toc: true
    toc_float: true
---

<!--
NO INCLUIR EN _bookdown.yml.
Esta carpeta "Soluciones/" no forma parte del libro publicado: bookdown solo
construye los archivos listados en rmd_files. Las soluciones existen en el
repositorio de GitHub, pero no aparecen en el sitio del curso.

Corresponde a: 10-Transformacion-rank.Rmd (Capítulo 11 del libro)
Hoja del estudiante: Ejercicios/Ejercicios_Capitulo_11_rangos.Rmd
-->

```{r setup, include=FALSE}
knitr::opts_chunk$set(echo = TRUE, message = FALSE, warning = FALSE, eval = FALSE)
library(tidyverse)
library(datos)
library(zoo)
```

Estas son soluciones **de referencia**. Casi siempre hay más de una manera
correcta de llegar al mismo resultado; lo que se evalúa es que el estudiante
escriba su propio script, obtenga el resultado y lo explique en palabras.

La muestra que usan casi todos los ejercicios:

```{r sol10-0}
set.seed(2026)
dm <- slice_sample(diamantes, n = 500)
```

------------------------------------------------------------------------

## Ejercicio 1: min_rank() y desc()

```{r sol10-1}
dm_rangos <- dm |>
  mutate(rango_precio      = min_rank(precio),
         rango_precio_desc = min_rank(desc(precio)))

dm_rangos |>
  select(precio, rango_precio, rango_precio_desc) |>
  arrange(rango_precio_desc) |>
  head(n = 10)

# ¿Cuánto suman los dos rangos?
dm_rangos |>
  mutate(suma = rango_precio + rango_precio_desc) |>
  count(suma) |>
  arrange(desc(n))
```

**Respuesta esperada:** el diamante más caro tiene `rango_precio_desc` igual a 1
y el rango ascendente más alto. Si no hubiera empates, los dos rangos sumarían
siempre `n + 1` (501 en una muestra de 500). Como sí hay precios repetidos, la
suma no es constante: ahí está el punto pedagógico, `min_rank()` le da a todos
los empatados el **mismo** rango (el menor) y luego deja un hueco.

------------------------------------------------------------------------

## Ejercicio 2: empates, min_rank() vs dense_rank() vs row_number()

```{r sol10-2}
empates <- dm |>
  select(quilate, precio) |>
  mutate(r_min   = min_rank(quilate),
         r_dense = dense_rank(quilate),
         r_fila  = row_number(quilate)) |>
  arrange(quilate)

empates |> head(n = 20)

# Los valores máximos de cada rango
empates |>
  summarise(max_min = max(r_min), max_dense = max(r_dense), max_fila = max(r_fila))

# Un valor repetido, visto de cerca
empates |>
  add_count(quilate, name = "veces") |>
  filter(veces > 3) |>
  head(n = 12)
```

**Respuesta esperada:** con empates, `min_rank()` asigna el rango menor a todos
los empatados y luego **salta** (1, 1, 1, 4, ...); `dense_rank()` asigna el mismo
rango pero **no salta** (1, 1, 1, 2, ...); `row_number()` rompe el empate por el
orden de las filas y da un número distinto a cada una (1, 2, 3, 4, ...). Por eso
`max(r_dense)` es el número de valores **distintos** de `quilate`, mientras que
`max(r_min)` y `max(r_fila)` llegan hasta 500.

------------------------------------------------------------------------

## Ejercicio 3: los rangos y los valores faltantes

```{r sol10-3}
dm_na <- dm |>
  mutate(precio_na = if_else(precio > 10000, NA_integer_, precio))

sum(is.na(dm_na$precio_na))

dm_na |>
  select(precio, precio_na) |>
  mutate(rango = min_rank(precio_na),
         fila  = row_number(precio_na)) |>
  arrange(desc(precio)) |>
  head(n = 10)
```

**Respuesta esperada:** las filas con `NA` reciben `NA` de rango, no el último
lugar ni el primero. No se les inventa una posición, porque no se sabe dónde van.
Consecuencia práctica: si pides los "10 más grandes" con `filter(rango <= 10)`,
las filas con `NA` desaparecen sin avisar, y si el faltante es justamente el valor
más alto, tu respuesta está mal. Discutir en clase: `slice_max()` tiene el
argumento `na_rm`, y siempre conviene contar los `NA` antes de rankear.

------------------------------------------------------------------------

## Ejercicio 4: percent_rank() y cume_dist()

```{r sol10-4}
dm_pct <- dm |>
  select(quilate) |>
  mutate(pr = percent_rank(quilate),
         cd = cume_dist(quilate))

# Los extremos
dm_pct |> slice_min(quilate, n = 3)
dm_pct |> slice_max(quilate, n = 3)

# Alrededor de 1 quilate
dm_pct |>
  filter(near(quilate, 1, tol = 0.01)) |>
  distinct(quilate, pr, cd)
```

**Respuesta esperada:** `percent_rank()` va de 0 a 1: el valor más pequeño vale
exactamente 0, porque es `(min_rank - 1) / (n - 1)`. `cume_dist()` es la
proporción de valores **menores o iguales**, así que el mínimo nunca vale 0 (vale
al menos 1/n) y el máximo vale 1. En palabras: `percent_rank()` contesta "qué
proporción de los diamantes es más pequeña que este" y `cume_dist()` contesta
"qué proporción es menor o igual que este". Un diamante de 1 quilate suele caer
cerca del percentil 70 de esta muestra, es decir, es más grande que
aproximadamente el 70 % de los diamantes.

------------------------------------------------------------------------

## Ejercicio 5: first(), last() y nth()

```{r sol10-5}
cr <- paises |>
  filter(pais == "Costa Rica") |>
  arrange(anio)

cr |>
  summarise(primera = first(esperanza_de_vida),
            ultima  = last(esperanza_de_vida),
            cambio  = last(esperanza_de_vida) - first(esperanza_de_vida),
            quinto  = nth(esperanza_de_vida, 5))

# ¿A qué año corresponde el quinto valor?
cr |> slice(5)

# Lo mismo, pero desordenado a propósito
paises |>
  filter(pais == "Costa Rica") |>
  arrange(desc(anio)) |>
  summarise(primera = first(esperanza_de_vida),
            ultima  = last(esperanza_de_vida))
```

**Respuesta esperada:** la serie tiene 12 observaciones, de 1952 a 2007 cada
cinco años, así que el quinto valor es el de 1972. Al ordenar al revés,
`first()` y `last()` se intercambian y el "cambio" sale con el signo contrario.
El punto: estas funciones leen la **posición** de la fila, no la fecha. Si el
orden no está garantizado, hay que usar `arrange()` antes, igual que con `lag()`
en el capítulo anterior.

------------------------------------------------------------------------

## Ejercicio 6: group_by() con summarise()

```{r sol10-6}
resumen_corte <- diamantes |>
  group_by(corte) |>
  summarise(n              = n(),
            precio_promedio  = mean(precio, na.rm = TRUE),
            quilate_promedio = mean(quilate, na.rm = TRUE)) |>
  arrange(desc(precio_promedio))

resumen_corte

sum(resumen_corte$n) == nrow(diamantes)
```

**Respuesta esperada:** el corte `"Ideal"`, que es el mejor corte, tiene el
precio promedio **más bajo**, y los cortes `"Premium"` y `"Regular"` los más
altos. La columna del quilate promedio explica la aparente contradicción: los
diamantes de corte Ideal son, en promedio, considerablemente más pequeños. El
peso pesa mucho más en el precio que la calidad del corte, y como el tamaño está
confundido con el corte, comparar precios promedio sin controlar por quilate da
una conclusión al revés. Buen momento para nombrar la palabra **variable de
confusión** y adelantar el capítulo de análisis exploratorio.

------------------------------------------------------------------------

## Ejercicio 7: rangos dentro de grupos

```{r sol10-7}
top_por_corte <- diamantes |>
  group_by(corte) |>
  mutate(rango = min_rank(desc(precio))) |>
  filter(rango <= 3) |>
  arrange(corte, rango) |>
  ungroup()

top_por_corte |> select(corte, precio, quilate, rango)
nrow(top_por_corte)

# Sin agrupar: los 3 más caros de toda la tabla
diamantes |>
  mutate(rango = min_rank(desc(precio))) |>
  filter(rango <= 3) |>
  select(corte, precio, quilate, rango)
```

**Respuesta esperada:** con `group_by()` salen 15 filas (3 por cada uno de los 5
cortes), o alguna más si hay precios empatados dentro de un grupo. Sin agrupar
salen solo 3 filas y todas pertenecen a uno o dos cortes. La lección: `mutate()`
respeta la agrupación, así que agrupar antes cambia la pregunta de "los más caros
del conjunto" a "los más caros de cada corte". Recordar `ungroup()` al final para
no arrastrar la agrupación al próximo paso.

------------------------------------------------------------------------

## Ejercicio 8: rollmean(), el promedio móvil

```{r sol10-8}
cr_movil <- cr |>
  select(anio, esperanza_de_vida) |>
  mutate(pm_centrado = rollmean(esperanza_de_vida, k = 3, fill = NA),
         pm_derecha  = rollmean(esperanza_de_vida, k = 3, fill = NA, align = "right"),
         pm_izquierda = rollmean(esperanza_de_vida, k = 3, fill = NA, align = "left"))

cr_movil

ggplot(cr_movil, aes(x = anio)) +
  geom_line(aes(y = esperanza_de_vida), linewidth = 0.8) +
  geom_point(aes(y = esperanza_de_vida)) +
  geom_line(aes(y = pm_centrado), linetype = "dashed") +
  labs(x = "Año", y = "Esperanza de vida (años)",
       title = "Serie original (sólida) y promedio móvil centrado (punteada)")
```

**Respuesta esperada:** con una ventana de 3 y `fill = NA`, el promedio centrado
deja un `NA` al principio y otro al final; alineado a la derecha deja los dos
`NA` al principio (necesita dos valores anteriores); alineado a la izquierda los
deja al final. En los tres casos se pierden dos observaciones, lo que cambia es
dónde. El promedio móvil suaviza: quita los saltos de una observación a la otra y
deja ver la tendencia. Para discutir: la alineación a la derecha es la única
honesta cuando se quiere predecir, porque no usa información del futuro.

------------------------------------------------------------------------

## Ejercicio 9 (bono): percentiles por grupo

```{r sol10-9}
# El 5 % más caro DENTRO de cada color
caros_por_color <- diamantes |>
  group_by(color) |>
  mutate(pct = cume_dist(precio)) |>
  filter(pct > 0.95) |>
  ungroup()

caros_por_color |> count(color)
diamantes |> count(color)   # para comparar los tamaños de grupo

# El 5 % más caro de TODA la tabla
caros_global <- diamantes |>
  mutate(pct = cume_dist(precio)) |>
  filter(pct > 0.95)

caros_global |> count(color)
```

**Respuesta esperada:** al agrupar, cada color aporta aproximadamente el 5 % de
su propio tamaño, así que los conteos son proporcionales al tamaño de cada grupo,
no iguales entre sí. Sin agrupar, los colores asociados a diamantes más grandes y
caros dominan la lista y algunos colores casi desaparecen. La pregunta "¿cuáles
son caros para su color?" solo la contesta la versión agrupada. Este es el mismo
razonamiento del Ejercicio 7, ahora con una medida en escala 0 a 1.

------------------------------------------------------------------------

## Nota de corrección

Errores frecuentes que conviene señalar al devolver los trabajos:

- Usar `rank()` de R base en vez de `min_rank()`: `rank()` promedia los empates
  y devuelve valores como 3.5, que no son rangos enteros.
- Olvidar `arrange()` antes de `first()`, `last()` o `rollmean()`.
- Olvidar `ungroup()` y arrastrar la agrupación a los pasos siguientes.
- Entregar la tabla sin la explicación en palabras: son 2 de los 5 puntos.
