---
title: "Soluciones: Capítulo Índices paramétricos y no paramétricos (mean, sd, median, IQR, mad, quantile, first, last, signif)"
author: "Raymond L. Tremblay (uso del profesor)"
output:
  html_document:
    toc: true
    toc_float: true
---

<!--
NO INCLUIR EN _bookdown.yml.
Esta carpeta "Soluciones/" no forma parte del libro publicado: bookdown solo
construye los archivos listados en rmd_files. Las soluciones existen en el
repositorio de GitHub, pero no aparecen en el sitio del curso.

Corresponde a: 11-Transformacion-funcion-estadistica.Rmd (Capítulo 12 del libro)
Hoja del estudiante: Ejercicios/Ejercicios_Capitulo_12_indices.Rmd
-->

```{r setup, include=FALSE}
knitr::opts_chunk$set(echo = TRUE, message = FALSE, warning = FALSE, eval = FALSE)
library(tidyverse)
library(datos)
```

Estas son soluciones **de referencia**. Casi siempre hay más de una manera
correcta de llegar al mismo resultado; lo que se evalúa es que el estudiante
escriba su propio script, obtenga el resultado y lo explique en palabras. Los
valores numéricos que aparecen abajo son aproximados: lo que importa es el
patrón, no el decimal.

```{r sol11-0}
p2007 <- paises |> filter(anio == 2007)
nrow(p2007)   # 142 países
```

------------------------------------------------------------------------

## Ejercicio 1: mean() y median()

```{r sol11-1}
resumen1 <- p2007 |>
  group_by(continente) |>
  summarise(n        = n(),
            promedio = mean(esperanza_de_vida),
            mediana  = median(esperanza_de_vida),
            diferencia = mean(esperanza_de_vida) - median(esperanza_de_vida)) |>
  arrange(diferencia)

resumen1
sum(resumen1$n) == nrow(p2007)
```

**Respuesta esperada:** en Europa y en las Américas el promedio y la mediana casi
coinciden, señal de una distribución bastante simétrica. En Asia el promedio sale
**por debajo** de la mediana: hay una cola de países con esperanza de vida baja
que hala el promedio hacia abajo mientras la mediana se queda con el país del
medio. La regla que se quiere que digan en palabras: la cola larga hala el
promedio hacia ella, y la mediana no se mueve. Ojo con Oceanía, que tiene solo
dos países; con `n = 2` cualquier índice de este capítulo es poco informativo, y
vale la pena señalarlo en clase.

------------------------------------------------------------------------

## Ejercicio 2: sd() e IQR()

```{r sol11-2}
resumen2 <- p2007 |>
  group_by(continente) |>
  summarise(n   = n(),
            de  = sd(esperanza_de_vida),
            ric = IQR(esperanza_de_vida))

resumen2 |> arrange(desc(de))
resumen2 |> arrange(desc(ric))
```

**Respuesta esperada:** África es con mucho el continente más variable en las dos
medidas, y Europa el más homogéneo de los que tienen un número razonable de
países. El orden de los continentes es parecido con los dos índices, pero no
tiene que ser idéntico, porque miden cosas distintas: la desviación estándar es
la distancia típica de cada país al promedio y usa **todas** las observaciones
(incluidas las extremas), mientras que el rango intercuartil es el ancho de la
mitad central y **ignora** el 25 % de arriba y el 25 % de abajo. Cuando los dos
órdenes no coinciden, la causa son observaciones extremas.

------------------------------------------------------------------------

## Ejercicio 3: mad(), la dispersión robusta

```{r sol11-3}
p2007 |>
  summarise(promedio = mean(pib_per_capita),
            mediana  = median(pib_per_capita),
            de       = sd(pib_per_capita),
            mad      = mad(pib_per_capita))

ggplot(p2007, aes(pib_per_capita)) +
  geom_histogram(bins = 30) +
  geom_vline(aes(xintercept = mean(pib_per_capita)), linetype = "dashed") +
  geom_vline(aes(xintercept = median(pib_per_capita)), linetype = "dotted") +
  labs(x = "Producto interno bruto por persona (2007)", y = "Número de países",
       title = "Promedio (guiones) y mediana (puntos)")

# Quitar los cinco países más ricos
sin_ricos <- p2007 |>
  arrange(desc(pib_per_capita)) |>
  slice(-(1:5))

sin_ricos |>
  summarise(promedio = mean(pib_per_capita),
            mediana  = median(pib_per_capita),
            de       = sd(pib_per_capita),
            mad      = mad(pib_per_capita))
```

**Respuesta esperada:** la distribución tiene una cola larga a la derecha, el
promedio queda muy por encima de la mediana y la desviación estándar es mucho más
grande que `mad()`. Al quitar los cinco países más ricos, el promedio y la
desviación estándar bajan de manera notable, mientras que la mediana y `mad()`
apenas se mueven. Esa es la definición práctica de **robusto**: un índice robusto
no cambia mucho cuando cambias unas pocas observaciones extremas. Detalle que se
puede mencionar: `mad()` viene multiplicada por 1.4826 para que, en datos
normales, sea comparable con la desviación estándar.

------------------------------------------------------------------------

## Ejercicio 4: quantile()

```{r sol11-4}
p2007 |>
  summarise(q10 = quantile(pib_per_capita, 0.10),
            q25 = quantile(pib_per_capita, 0.25),
            q50 = quantile(pib_per_capita, 0.50),
            q75 = quantile(pib_per_capita, 0.75),
            q90 = quantile(pib_per_capita, 0.90),
            ric = IQR(pib_per_capita))

# Verificación: el rango intercuartil es q75 menos q25
with(p2007, IQR(pib_per_capita) ==
     quantile(pib_per_capita, 0.75) - quantile(pib_per_capita, 0.25))

# Varias probabilidades de una vez (útil, se puede enseñar como extra)
p2007 |>
  reframe(prob = c(0.10, 0.25, 0.50, 0.75, 0.90),
          valor = quantile(pib_per_capita, prob))
```

**Respuesta esperada:** la mediana y el tercer cuartil confirman lo del ejercicio
anterior: la mitad de los países del mundo está muy por debajo del promedio.
La interpretación pedida es literal: el 90 % de los países tiene un producto
interno bruto por persona **menor** que el valor del percentil 90, y solo un 10 %
lo supera. Nota técnica para el profesor: dentro de `summarise()` hay que pedir
una probabilidad a la vez, porque `quantile()` con un vector de probabilidades
devuelve varios valores; en dplyr moderno eso se resuelve con `reframe()`.

------------------------------------------------------------------------

## Ejercicio 5: min(), max() y el rango

```{r sol11-5}
p2007 |>
  group_by(continente) |>
  summarise(minimo = min(esperanza_de_vida),
            maximo = max(esperanza_de_vida),
            rango  = max(esperanza_de_vida) - min(esperanza_de_vida)) |>
  arrange(desc(rango))

# ¿Cuál país en cada extremo?
p2007 |> group_by(continente) |> slice_max(esperanza_de_vida, n = 1)
p2007 |> group_by(continente) |> slice_min(esperanza_de_vida, n = 1)
```

**Respuesta esperada:** África tiene el rango más ancho, con países que rondan
los 40 años y otros por encima de los 70. El punto que se busca en palabras: el
rango se calcula con exactamente dos observaciones de todo el continente, así que
un solo país atípico lo cambia por completo y además crece automáticamente con el
tamaño de la muestra. Para comparar variabilidad entre grupos son preferibles el
rango intercuartil o `mad()`, que resumen el grueso de los datos.

------------------------------------------------------------------------

## Ejercicio 6: first() y last() con el orden correcto

```{r sol11-6}
cambios <- paises |>
  arrange(pais, anio) |>
  group_by(pais, continente) |>
  summarise(anio_inicial = first(anio),
            anio_final   = last(anio),
            ev_inicial   = first(esperanza_de_vida),
            ev_final     = last(esperanza_de_vida),
            cambio       = last(esperanza_de_vida) - first(esperanza_de_vida),
            .groups = "drop")

cambios |> slice_max(cambio, n = 5)
cambios |> slice_min(cambio, n = 5)   # los que bajaron

# Sin ordenar: el resultado depende del orden en que venga la tabla
paises |>
  arrange(pais, desc(anio)) |>
  group_by(pais) |>
  summarise(ev_inicial = first(esperanza_de_vida),
            ev_final   = last(esperanza_de_vida),
            cambio     = last(esperanza_de_vida) - first(esperanza_de_vida)) |>
  slice_max(cambio, n = 5)
```

**Respuesta esperada:** casi todos los países subieron entre 1952 y 2007, con
aumentos muy grandes en Asia. Los pocos que bajaron son países del sur de África
afectados por la epidemia de VIH en los años noventa, y ese es un buen momento
para recordar que un número siempre viene con una historia. Al invertir el orden,
el cambio sale con el signo contrario: `first()` y `last()` leen la **posición**
de la fila, no el año. Y no son `min()` ni `max()`: `first()` es "el que aparece
primero", no "el más pequeño"; en una serie que sube coinciden por casualidad, en
una que sube y baja no.

------------------------------------------------------------------------

## Ejercicio 7: valores faltantes y na.rm

```{r sol11-7}
con_na <- p2007 |>
  mutate(pib_na = if_else(pib_per_capita > 40000, NA_real_, pib_per_capita))

sum(is.na(con_na$pib_na))

con_na |>
  summarise(sin_narm = mean(pib_na),
            con_narm = mean(pib_na, na.rm = TRUE),
            original = mean(pib_per_capita))
```

**Respuesta esperada:** sin `na.rm = TRUE` el promedio sale `NA`, porque un solo
valor faltante contamina toda la operación. Con `na.rm = TRUE` sale un número,
pero es **más bajo** que el promedio original, porque los datos que se eliminaron
eran justamente los más altos. El supuesto detrás de `na.rm = TRUE` es que los
valores faltantes son un pedazo cualquiera de los datos, es decir, que faltan al
azar. Aquí eso es falso a propósito, y por eso el promedio resultante engaña.
Moraleja para la clase: `na.rm = TRUE` no arregla los datos, solamente esconde el
problema; primero hay que preguntarse **por qué** falta lo que falta.

------------------------------------------------------------------------

## Ejercicio 8: signif() y round()

```{r sol11-8}
valores <- p2007 |>
  summarise(pib = mean(pib_per_capita),
            ev  = mean(esperanza_de_vida))

valores

valores |>
  mutate(pib_round  = round(pib, 2),
         pib_signif = signif(pib, 3),
         ev_round   = round(ev, 2),
         ev_signif  = signif(ev, 3))
```

**Respuesta esperada:** `round(x, 2)` fija el número de **decimales** después del
punto, sin importar el tamaño del número; `signif(x, 3)` fija el número de
**cifras significativas**, contando desde el primer dígito distinto de cero. Por
eso en el producto interno bruto por persona, que está en los miles, `signif(x, 3)`
redondea a la centena más cercana, mientras que en la esperanza de vida, que está
en las decenas, deja un decimal. La parte que interesa en palabras: los datos de
esperanza de vida vienen de estimaciones con error de varias décimas, así que
escribir 72.83814 anuncia una precisión que no existe. Regla útil: el resultado no
puede tener más precisión que la medida que lo produjo.

------------------------------------------------------------------------

## Ejercicio 9 (bono): paramétrico frente a no paramétrico

```{r sol11-9}
diamantes |>
  summarise(promedio = mean(precio),
            mediana  = median(precio),
            de       = sd(precio),
            ric      = IQR(precio),
            mad      = mad(precio))

ggplot(diamantes, aes(precio)) +
  geom_histogram(bins = 50) +
  labs(x = "Precio (dólares)", y = "Número de diamantes")

# En escala logarítmica
diamantes |>
  mutate(log_precio = log10(precio)) |>
  summarise(promedio = mean(log_precio),
            mediana  = median(log_precio),
            de       = sd(log_precio),
            ric      = IQR(log_precio),
            mad      = mad(log_precio))

ggplot(diamantes, aes(log10(precio))) +
  geom_histogram(bins = 50) +
  labs(x = "log10 del precio", y = "Número de diamantes")
```

**Respuesta esperada:** en la escala original el histograma tiene una cola larga
a la derecha, el promedio queda bastante por encima de la mediana y la desviación
estándar es enorme comparada con `mad()`. Los dos números que describen mejor el
diamante típico son la mediana y el rango intercuartil (o `mad()`). En escala
logarítmica la distribución se vuelve mucho más simétrica y el promedio y la
mediana se acercan; ahí sí los índices paramétricos son razonables. El detalle
que casi siempre se olvida: el promedio de los logaritmos no es el logaritmo del
promedio, así que al devolver el resultado a dólares con `10^x` lo que se obtiene
es la media **geométrica**, no la aritmética.

------------------------------------------------------------------------

## Nota de corrección

Errores frecuentes que conviene señalar al devolver los trabajos:

- Reportar solo el promedio y la desviación estándar en una variable con cola
  larga, sin comentar la asimetría.
- Pedirle a `summarise()` un `quantile()` con varias probabilidades a la vez.
- Usar `na.rm = TRUE` sin decir qué se está suponiendo sobre los datos que faltan.
- Sacar conclusiones sobre Oceanía, que en este conjunto tiene dos países.
- Entregar la tabla sin la explicación en palabras: son 2 de los 5 puntos.
