---
title: "Soluciones: Capítulo Script (consola y script, proyectos, rutas, source, estilo)"
author: "Raymond L. Tremblay (uso del profesor)"
output:
  html_document:
    toc: true
    toc_float: true
---

<!--
NO INCLUIR EN _bookdown.yml.
Esta carpeta "Soluciones/" no forma parte del libro publicado: bookdown solo
construye los archivos listados en rmd_files. Las soluciones existen en el
repositorio de GitHub, pero no aparecen en el sitio del curso.

Corresponde a: 12-Scripts.Rmd (Capítulo 13 del libro)
Hoja del estudiante: Ejercicios/Ejercicios_Capitulo_13_scripts.Rmd
-->

```{r setup, include=FALSE}
knitr::opts_chunk$set(echo = TRUE, message = FALSE, warning = FALSE, eval = FALSE)
library(tidyverse)
library(datos)
```

Estas son soluciones **de referencia**. Casi siempre hay más de una manera
correcta de llegar al mismo resultado; lo que se evalúa es que el estudiante
escriba su propio script, obtenga el resultado y lo explique en palabras.

Este capítulo es distinto a los anteriores: casi todo lo que se evalúa es un
**hábito de trabajo**, no un cálculo. Por eso varios ejercicios se corrigen
mirando la explicación en palabras y no el número que salió.

------------------------------------------------------------------------

## Ejercicio 1: el directorio de trabajo

```{r sol12-1}
getwd()
list.files()
```

**Respuesta esperada.** `getwd()` devuelve la carpeta del proyecto de RStudio
(si el estudiante abrió el `.Rproj`) o la carpeta donde guardó el `.Rmd`. En
`list.files()` tiene que aparecer su propio archivo `.Rmd`.

Sobre el `datos.csv` del Escritorio: **no**, R no lo encontraría, porque
`read_csv("datos.csv")` es una **ruta relativa** y R la busca a partir del
directorio de trabajo, que no es el Escritorio. Tendría que mover el archivo a la
carpeta del proyecto (lo correcto) o dar la ruta completa (frágil).

Sobre el proyecto: el `.Rproj` fija el directorio de trabajo automáticamente cada
vez que se abre, así que las rutas relativas siguen funcionando en cualquier
computadora. Un `setwd("/Users/nombre/...")` escrito a mano solo funciona en la
máquina de quien lo escribió.

**Punto para discutir en clase.**
Vale la pena preguntar en voz alta quién obtuvo una ruta que incluye
`Descargas` o `Downloads`. Es la señal de que están trabajando sobre un archivo
suelto y no dentro de un proyecto, y es el momento de arreglarlo.

------------------------------------------------------------------------

## Ejercicio 2: de la consola al script

```{r sol12-2}
millas |> 
  group_by(clase) |> 
  summarise(
    autopista_promedio = mean(autopista),
    n = n()
  ) |> 
  arrange(desc(autopista_promedio))
```

**Respuesta esperada.** Siete filas, una por clase. La suma de `n` tiene que dar
`nrow(millas)`, o sea 234. El orden coloca a los vehículos pequeños arriba
(`compact`, `subcompact`, `midsize`) y a `pickup` al final, con `suv` justo
encima.

```{r sol12-2b}
nrow(millas)   # 234
```

El sentido del resultado: un `pickup` es pesado, alto y poco aerodinámico, así
que gasta más y recorre menos millas por galón; las clases compactas son lo
opuesto. Se puede aprovechar para recordar que `2seater` (los deportivos) queda
en la mitad, no arriba, aunque sean carros pequeños: son livianos pero tienen
motores grandes.

Sobre dejar en el script solo lo que funcionó: el script es el registro de cómo
se llegó al resultado. Si queda lleno de intentos fallidos, quien lo lea (o el
mismo estudiante en dos meses) no sabe cuál de las cinco versiones es la buena.

------------------------------------------------------------------------

## Ejercicio 3: `source()` y un archivo de funciones

Contenido esperado de `funciones_millas.R`:

```{r sol12-3a}
resumen_clase <- function(tabla) {
  tabla |> 
    dplyr::group_by(clase) |> 
    dplyr::summarise(autopista_promedio = mean(autopista)) |> 
    dplyr::arrange(dplyr::desc(autopista_promedio))
}
```

Y en el documento:

```{r sol12-3b}
source("funciones_millas.R")

exists("resumen_clase")   # TRUE
resumen_clase(millas)
```

**Respuesta esperada.** El mismo orden de clases del Ejercicio 2. Lo que se
evalúa aquí no es la función (es sencilla) sino que el archivo `.R` exista, que
contenga **solo** la definición, y que `source()` corra sin error.

Errores frecuentes que conviene señalar:

- Poner `library(tidyverse)` o llamadas a `print()` dentro del archivo de
  funciones. Un archivo que se carga con `source()` no debe *hacer* nada al
  cargarse, solo definir.
- Escribir la ruta completa dentro de `source()`. Con el proyecto abierto basta
  `source("funciones_millas.R")`.
- Olvidar guardar el archivo `.R` antes de correr `source()`.

Sobre la ventaja: si la función vive en un solo archivo y hay que corregirla, se
corrige **una vez** y todos los análisis que la cargan quedan corregidos. Si está
copiada en cinco scripts, hay cinco versiones y tarde o temprano dejan de ser
iguales.

------------------------------------------------------------------------

## Ejercicio 4: reescribir para que se entienda

La versión original:

```{r sol12-4a}
x = millas
y = x[x$anio == 2008, ]
z = mean(y$ciudad)
z
```

Una reescritura aceptable:

```{r sol12-4b}
# Solo el año 2008: los dos años del archivo no son comparables
# porque cambiaron los modelos y la forma de medir el consumo.
millas_2008 <- millas |> 
  filter(anio == 2008)

# El consumo en ciudad es el que interesa aquí porque es donde
# más se separan las clases de vehículo.
consumo_ciudad_2008 <- millas_2008 |> 
  summarise(ciudad_promedio = mean(ciudad))

consumo_ciudad_2008
```

**Respuesta esperada.** El número tiene que ser idéntico al de la versión
original. Ojo con un detalle que vale la pena señalar en clase: la versión con
`summarise()` devuelve un **tibble de una fila**, mientras que la versión fea
devuelve un **número suelto**. Son el mismo valor presentado distinto; si se
quiere el número pelado, `pull()` o `mean(millas_2008$ciudad)`.

Cambios que hay que ver en la entrega:

- `<-` en lugar de `=` para asignar.
- Nombres que dicen lo que contienen (`millas_2008`, no `y`).
- `filter()` en lugar de `[ , ]`, que es más difícil de leer y donde la coma se
  olvida con facilidad.
- Comentarios que explican **por qué** (por qué solo 2008, por qué `ciudad`), no
  comentarios como `# filtrar`, que no añaden nada.

Sobre cuál cambio ayuda más: casi todos contestan "los nombres", y es una buena
respuesta. También es defendible decir que los comentarios del *porqué*, porque
el código siempre dice *qué* hace pero nunca dice por qué se decidió así.

------------------------------------------------------------------------

## Ejercicio 5: la prueba de la sesión limpia

**Respuesta esperada.** No hay script que corregir aquí, solo la explicación.

Lo que se busca es que el estudiante reconozca la causa cuando falla: el
documento usaba un objeto que existía en la memoria porque lo habían creado a
mano en la consola, pero que ningún bloque del `.Rmd` crea. Al reiniciar R ese
objeto desaparece y el `Knit` se cae con `object ... not found` (el mismo error
del capítulo de errores comunes).

Sobre la reproducibilidad: si el análisis solo funciona sin reiniciar, entonces
depende de algo invisible que no está escrito en ninguna parte. Nadie más puede
repetirlo, y el propio autor tampoco dentro de seis meses.

**Punto para discutir en clase.**
Este es el momento de pedirles que dejen "Restore .RData" sin marcar y
"Save workspace" en *Never* en *Tools > Global Options*. Cuesta una molestia el
primer día y ahorra el problema el resto del semestre.

------------------------------------------------------------------------

## Ejercicio 6 (bono): secciones y navegación

```{r sol12-6}
# Paquetes -------------------------------------------------------

library(tidyverse)
library(datos)

# Datos ----------------------------------------------------------

millas_2008 <- millas |> filter(anio == 2008)

# Análisis -------------------------------------------------------

millas_2008 |> 
  group_by(clase) |> 
  summarise(autopista_promedio = mean(autopista))
```

**Respuesta esperada.** Cualquier comentario que termine en cuatro guiones o más
(también sirven cuatro `=` o cuatro `#`) crea una sección navegable, y el esquema
(Cmd/Ctrl + Shift + O) la muestra.

El parecido con R Markdown: las dos cosas dan estructura y las dos se ven en el
esquema del editor. La diferencia: los `#` de R Markdown son **texto que se
publica** y forman la tabla de contenido del documento final; los `# ----` de un
script son **comentarios** que R ignora al ejecutar y que nadie ve fuera de
RStudio.

------------------------------------------------------------------------

## Nota de corrección

Los ejercicios 1, 5 y 6 no producen un resultado que se pueda comparar contra una
respuesta única. Se corrigen mirando que el estudiante haya hecho de verdad lo
que se pedía (que la ruta de `getwd()` sea plausible, que el documento compile
desde una sesión limpia, que las secciones existan) y por la calidad de la
explicación en palabras.

Los ejercicios 2, 3 y 4 sí tienen resultado comparable: siete clases con `pickup`
al final, `exists("resumen_clase")` en `TRUE`, y el mismo promedio de `ciudad`
para 2008 en las dos versiones del Ejercicio 4.
