---
title: "Soluciones: Capítulo Análisis exploratorio (variación, valores inusuales, faltantes, covariación)"
author: "Raymond L. Tremblay (uso del profesor)"
output:
  html_document:
    toc: true
    toc_float: true
---

<!--
NO INCLUIR EN _bookdown.yml.
Esta carpeta "Soluciones/" no forma parte del libro publicado: bookdown solo
construye los archivos listados en rmd_files. Las soluciones existen en el
repositorio de GitHub, pero no aparecen en el sitio del curso.

Corresponde a: 13-Analisis-exploratorio.Rmd (Capítulo 15 del libro)
Hoja del estudiante: Ejercicios/Ejercicios_Capitulo_15_exploratorio.Rmd
-->

```{r setup, include=FALSE}
knitr::opts_chunk$set(echo = TRUE, message = FALSE, warning = FALSE, eval = FALSE)
library(tidyverse)
library(datos)
```

Estas son soluciones **de referencia**. Casi siempre hay más de una manera
correcta de llegar al mismo resultado; lo que se evalúa es que el estudiante
escriba su propio script, obtenga el resultado y lo explique en palabras.

En este capítulo el peso está en la lectura de la gráfica. Una entrega con las
ocho gráficas correctas y sin interpretación no vale más que la mitad.

```{r sol13-0}
p2007 <- paises |> filter(anio == 2007)
nrow(p2007)   # 142 países
nrow(millas)  # 234 vehículos
```

------------------------------------------------------------------------

## Ejercicio 1: variación de una variable categórica

```{r sol13-1}
millas |> 
  count(clase) |> 
  arrange(desc(n))

ggplot(millas, aes(x = clase)) +
  geom_bar()
```

**Respuesta esperada.** Siete clases, 234 vehículos en total, `suv` la más común
con bastante diferencia y `2seater` la más rara.

Sobre por qué no son redundantes: la **tabla** da los números exactos, que hacen
falta para reportar y para verificar que la suma cuadra; la **gráfica** da las
proporciones de un vistazo, y hace evidente lo desbalanceado que está el
conjunto. Una buena respuesta menciona que ese desbalance importa para todo lo
que venga después: un promedio por clase calculado sobre 5 vehículos no es
comparable con uno calculado sobre 62.

------------------------------------------------------------------------

## Ejercicio 2: el `binwidth` cambia la historia

```{r sol13-2}
ggplot(p2007, aes(x = esperanza_de_vida)) + geom_histogram(binwidth = 10)
ggplot(p2007, aes(x = esperanza_de_vida)) + geom_histogram(binwidth = 2)
ggplot(p2007, aes(x = esperanza_de_vida)) + geom_histogram(binwidth = 0.5)
```

**Respuesta esperada.** El de `binwidth = 2` es el que enseña con claridad que la
distribución tiene **dos grupos**: un grupo grande alrededor de los setenta y
tantos años y otro más pequeño y más disperso en los cincuenta y sesenta, que
son en su mayoría países africanos.

- `binwidth = 10` **esconde** esa estructura: con seis o siete barras todo se ve
  como una sola distribución sesgada.
- `binwidth = 0.5` **inventa**: con 142 países y ese ancho, la mayoría de las
  barras tienen uno o dos países, y los subibajas que aparecen son ruido de
  muestreo, no un patrón.

Para una figura de informe casi todos escogen el de 2, y es la respuesta
correcta. Vale la pena aceptar también 2.5 o 3 con una justificación razonable:
lo que se evalúa es el criterio, no el número.

**Punto para discutir en clase.** Se puede pedir que separen por continente y
comprueben que la bimodalidad no es un accidente. Es la entrada natural al
ejercicio 8.

------------------------------------------------------------------------

## Ejercicio 3: valores inusuales sin borrarlos

```{r sol13-3a}
ggplot(p2007, aes(x = pib_per_capita)) +
  geom_histogram(binwidth = 2000)

ggplot(p2007, aes(x = pib_per_capita)) +
  geom_histogram(binwidth = 2000) +
  coord_cartesian(ylim = c(0, 5))
```

```{r sol13-3b}
extremos <- p2007 |> 
  filter(pib_per_capita > 40000) |> 
  select(pais, continente, anio, pib_per_capita, esperanza_de_vida) |> 
  arrange(desc(pib_per_capita))

extremos
```

```{r sol13-3c}
p2007 |> 
  summarise(
    media   = mean(pib_per_capita),
    mediana = median(pib_per_capita)
  )

p2007 |> 
  filter(pib_per_capita <= 40000) |> 
  summarise(
    media   = mean(pib_per_capita),
    mediana = median(pib_per_capita)
  )
```

**Respuesta esperada.** La cola derecha tiene un puñado de países (menos de diez
con el corte en 40000), entre ellos Noruega, Kuwait, Singapur, Estados Unidos e
Irlanda. **No son errores.** Son países pequeños y muy ricos, o exportadores de
petróleo, y el conjunto los recoge correctamente. La respuesta que hay que
buscar en la entrega es justamente esa: el estudiante tiene que mirar **cuáles**
países son antes de opinar, no decidir por la forma del histograma.

Al quitarlos, la **media** baja de forma apreciable y la **mediana** casi no se
mueve. Es la misma lección del capítulo de índices paramétricos y no
paramétricos: la media usa la magnitud de cada valor, así que un valor enorme la
arrastra; la mediana solo usa el orden, y quitar cinco países de la cola apenas
corre la posición del centro.

------------------------------------------------------------------------

## Ejercicio 4: sustituir por `NA`, no borrar la fila

```{r sol13-4}
millas2 <- millas |> 
  mutate(autopista = if_else(between(autopista, 12, 40), autopista, NA_real_))

nrow(millas2)                    # 234, igual que millas
sum(is.na(millas2$autopista))    # los valores marcados

mean(millas2$autopista)                 # NA
mean(millas2$autopista, na.rm = TRUE)   # el promedio de los que quedan
```

**Respuesta esperada.** `millas2` conserva las **234** filas. Si a alguien le
quedan menos, usó `filter()` y hay que devolverle el ejercicio: es exactamente el
error que se quería evitar.

Por qué sustituir es mejor que botar: cada fila de `millas` trae once variables.
Si botas la fila por un valor sospechoso de `autopista`, pierdes también el
fabricante, el modelo, la cilindrada, los cilindros y el consumo en ciudad de ese
vehículo, que estaban bien. Con `NA` el resto de la fila sigue disponible para
cualquier otro análisis, y además queda **registrado** que ahí había un dato que
descartaste, en vez de desaparecer sin dejar rastro.

Errores frecuentes que conviene señalar:

- Escribir `NA` en vez de `NA_real_` dentro de `if_else()`. Según la versión de
  dplyr, o da error de tipo o pasa en silencio; conviene enseñar la forma
  estricta.
- Invertir la condición y marcar como `NA` justo los valores buenos. Se detecta
  enseguida porque `sum(is.na(...))` sale enorme.

------------------------------------------------------------------------

## Ejercicio 5: covariación entre una categórica y una continua

```{r sol13-5}
ggplot(millas, aes(x = clase, y = autopista)) +
  geom_boxplot()

ggplot(millas, aes(x = reorder(clase, autopista, FUN = median), y = autopista)) +
  geom_boxplot() +
  labs(x = "clase, ordenada por la mediana de autopista")
```

**Respuesta esperada.** Con `reorder()` la gráfica se lee de un vistazo: `pickup`
y `suv` abajo, `compact` y `subcompact` arriba. `pickup` queda en el extremo de
las medianas más bajas.

Sobre la caja más ancha: `subcompact` es la clase con mayor dispersión, y tiene
sentido, porque ahí conviven carros pequeños y económicos con deportivos
pequeños que gastan mucho. Una caja ancha significa que **la clase no es
homogénea**: saber que un carro es subcompacto dice bastante menos sobre su
consumo que saber que es un pickup.

La pregunta del comprador no tiene una sola respuesta correcta, y por eso vale la
pena leerla con calma. La respuesta buena reconoce el conflicto: una mediana alta
con mucha dispersión significa que **hay** carros muy eficientes en esa clase,
pero que la clase por sí sola no garantiza nada y hay que mirar el modelo
específico. Una mediana algo menor y consistente es más predecible.

------------------------------------------------------------------------

## Ejercicio 6: dos variables categóricas

```{r sol13-6}
millas |> count(clase, cilindros)

ggplot(millas, aes(x = clase, y = factor(cilindros))) +
  geom_count()

millas |> 
  count(clase, cilindros) |> 
  ggplot(aes(x = clase, y = factor(cilindros))) +
  geom_tile(aes(fill = n))
```

**Respuesta esperada.** `cilindros` tiene cuatro valores: 4, 5, 6 y 8. Con siete
clases habría 28 combinaciones posibles, y en los datos aparecen bastantes menos.

Combinaciones vacías que sirven de ejemplo: no hay minivan de 8 cilindros, no hay
pickup de 4 cilindros, no hay 2seater de 4 ni de 6 (los deportivos del conjunto
son todos de 8), y los motores de 5 cilindros solo salen en un par de clases
porque eran raros en general. Cualquier par razonable, bien justificado, vale.

Sobre cuál gráfica enseña mejor los huecos: `geom_tile()` los deja en blanco de
forma evidente, porque la fila de `count()` sencillamente no existe y la celda no
se dibuja. En `geom_count()` la ausencia de un punto también se ve, pero se
confunde con facilidad con un punto muy pequeño.

**Punto para discutir en clase.** Aquí conviene mencionar que `cilindros` es
numérica en la tabla y que la envolvimos en `factor()` solo para graficarla. Es
la diferencia entre lo que la computadora **guarda** y lo que la variable
**significa**, y es una confusión que reaparece en el capítulo de factores.

------------------------------------------------------------------------

## Ejercicio 7: dos variables continuas

```{r sol13-7}
ggplot(millas, aes(x = cilindrada, y = autopista)) +
  geom_point(alpha = 1 / 4)

ggplot(millas, aes(x = cilindrada, y = autopista)) +
  geom_bin2d()

ggplot(millas, aes(x = cilindrada, y = autopista)) +
  geom_boxplot(aes(group = cut_width(cilindrada, 1)))
```

**Respuesta esperada.** Las tres enseñan lo mismo: a mayor cilindrada, menor
rendimiento en autopista, con una relación que **no es recta** (baja rápido al
principio y se aplana después de los 5 litros).

La que mejor enseña la dispersión es la de **diagramas de caja**: para cada
tramo de cilindrada se ve el centro y el ancho al mismo tiempo. `geom_bin2d()`
enseña dónde se concentran los datos pero cuesta leerle la dispersión, y los
puntos con `alpha` son los que menos ayudan con 234 observaciones, que no son
tantas.

Para una presentación de cinco minutos, la de puntos con transparencia, y a
veces con una línea de tendencia encima: es la que el público entiende sin que
haya que explicar qué es una caja. Aquí lo que se evalúa es que el estudiante
distinga entre **gráfica para explorar** y **gráfica para comunicar**, que es una
de las ideas centrales del capítulo.

------------------------------------------------------------------------

## Ejercicio 8 (bono): el patrón escondido en los subgrupos

```{r sol13-8}
ggplot(millas, aes(x = cilindrada, y = autopista, color = clase)) +
  geom_point()

ggplot(millas, aes(x = cilindrada, y = autopista)) +
  geom_point() +
  facet_wrap(~ clase)
```

**Respuesta esperada.** La clase que se sale es `2seater`: son deportivos con
motores grandes (alrededor de 6 litros) pero con un rendimiento en autopista
mucho mejor del que les tocaría por su cilindrada, porque son carros muy
livianos. En la gráfica general esos cinco puntos quedan claramente por encima de
la nube.

La tercera variable escondida es el **peso o el tamaño del vehículo**, que no
está en la tabla como columna pero está representado indirectamente por `clase`.
La cilindrada y el peso van juntos casi siempre, y por eso la relación
cilindrada-consumo parecía limpia; los `2seater` rompen esa asociación y por eso
se salen.

El paralelo con el capítulo: en `diamantes`, el corte `Ideal` parecía más barato
porque el quilate estaba escondido detrás. Aquí, los motores grandes parecen
gastar siempre mucho porque el peso está escondido detrás. En los dos casos la
solución es la misma: separar por la variable escondida, o modelarla.

------------------------------------------------------------------------

## Nota de corrección

Reparto sugerido: script (2), resultado visible (1), explicación (2). Los
ejercicios 3, 5, 7 y 8 son los que de verdad separan a quien entendió de quien
copió, porque ninguno se contesta con la gráfica sola.

Resultados comparables: 7 clases y 234 vehículos (Ej. 1), 142 países (Ej. 2),
menos de diez países sobre 40000 de PIB per cápita (Ej. 3), 234 filas conservadas
(Ej. 4), `pickup` en el extremo bajo (Ej. 5), y 4 valores de `cilindros` (Ej. 6).
