---
title: "Soluciones: Capítulo 15, Análisis exploratorio"
subtitle: "Actividad 1 (variación) y Actividad 2 (covariación)"
author: "Raymond L. Tremblay (uso del profesor)"
output:
  html_document:
    toc: true
    toc_float: true
---

<!--
NO INCLUIR EN _bookdown.yml.
Esta carpeta "Soluciones/" no forma parte del libro publicado: bookdown solo
construye los archivos listados en rmd_files. Las soluciones existen en el
repositorio de GitHub, pero no aparecen en el sitio del curso.

Corresponde a: 13-Analisis-exploratorio.Rmd (Capítulo 15 del libro)
Hojas del estudiante:
  Ejercicios/Ejercicios_Capitulo_15_Actividad_1_variacion.Rmd
  Ejercicios/Ejercicios_Capitulo_15_Actividad_2_covariacion.Rmd
-->

```{r setup, include=FALSE}
knitr::opts_chunk$set(echo = TRUE, message = FALSE, warning = FALSE, eval = FALSE)
library(tidyverse)
library(datos)
```

Nota de forma: todos los histogramas y todas las gráficas de barras llevan
`color = "white"` para separar las barras. Es lo que pide el capítulo y lo que se
espera en la entrega, pero no se descuenta si el estudiante lo olvida: se le
señala.

Estas son soluciones **de referencia**. Casi siempre hay más de una manera
correcta de llegar al mismo resultado; lo que se evalúa es que el estudiante
escriba su propio script, obtenga el resultado y lo explique en palabras.

En este capítulo el peso está en la lectura de la gráfica. Una entrega con todas
las gráficas correctas y sin interpretación no vale más que la mitad.

El capítulo se reparte en **dos actividades independientes** de hora y media cada
una, y las dos se pueden trabajar en pareja de dos, con entrega individual:

- **Actividad 1, variación:** ejercicios 1.1 a 1.4, más el bono 1.5. Vale 20
  puntos, más 5 de bono.
- **Actividad 2, covariación:** ejercicios 2.1 a 2.4, más el bono 2.5. Vale 20
  puntos, más 5 de bono.

Como las dos hojas se pueden hacer en pareja, conviene leer las explicaciones en
palabras de los dos miembros una al lado de la otra. Dos textos idénticos quieren
decir que uno de los dos no miró la gráfica.

```{r sol13-0}
p2007 <- paises |> filter(anio == 2007)
nrow(p2007)   # 142 países
nrow(millas)  # 234 vehículos
```

------------------------------------------------------------------------

# Actividad 1: variación

## Ejercicio 1.1: variación de una variable categórica

```{r sol13-a1e1}
millas |> 
  count(clase) |> 
  arrange(desc(n))

ggplot(millas, aes(x = clase)) +
  geom_bar(color = "white")
```

**Respuesta esperada.** Siete clases, 234 vehículos en total, `suv` la más común
con bastante diferencia y `2seater` la más rara.

Sobre por qué no son redundantes: la **tabla** da los números exactos, que hacen
falta para reportar y para verificar que la suma cuadra; la **gráfica** da las
proporciones de un vistazo, y hace evidente lo desbalanceado que está el
conjunto. Una buena respuesta menciona que ese desbalance importa para todo lo
que venga después: un promedio por clase calculado sobre 5 vehículos no es
comparable con uno calculado sobre 62.

------------------------------------------------------------------------

## Ejercicio 1.2: el `binwidth` cambia la historia

```{r sol13-a1e2}
ggplot(p2007, aes(x = esperanza_de_vida)) + geom_histogram(binwidth = 10, color = "white")
ggplot(p2007, aes(x = esperanza_de_vida)) + geom_histogram(binwidth = 2, color = "white")
ggplot(p2007, aes(x = esperanza_de_vida)) + geom_histogram(binwidth = 0.5, color = "white")
```

**Respuesta esperada.** El de `binwidth = 2` es el que enseña con claridad que la
distribución tiene **dos grupos**: un grupo grande alrededor de los setenta y
tantos años y otro más pequeño y más disperso en los cincuenta y sesenta, que
son en su mayoría países africanos.

- `binwidth = 10` **esconde** esa estructura: con seis o siete barras todo se ve
  como una sola distribución sesgada.
- `binwidth = 0.5` **inventa**: con 142 países y ese ancho, la mayoría de las
  barras tienen uno o dos países, y los subibajas que aparecen son ruido de
  muestreo, no un patrón.

Para una figura de informe casi todos escogen el de 2, y es la respuesta
correcta. Vale la pena aceptar también 2.5 o 3 con una justificación razonable:
lo que se evalúa es el criterio, no el número.

**Punto para discutir en clase.** Se puede pedir que separen por continente y
comprueben que la bimodalidad no es un accidente. Eso es justamente el bono 1.5.

------------------------------------------------------------------------

## Ejercicio 1.3: valores inusuales sin borrarlos

```{r sol13-a1e3a}
ggplot(p2007, aes(x = pib_per_capita)) +
  geom_histogram(binwidth = 2000, color = "white")

ggplot(p2007, aes(x = pib_per_capita)) +
  geom_histogram(binwidth = 2000, color = "white") +
  coord_cartesian(ylim = c(0, 5))
```

```{r sol13-a1e3b}
extremos <- p2007 |> 
  filter(pib_per_capita > 40000) |> 
  select(pais, continente, anio, pib_per_capita, esperanza_de_vida) |> 
  arrange(desc(pib_per_capita))

extremos
```

```{r sol13-a1e3c}
p2007 |> 
  summarise(
    media   = mean(pib_per_capita),
    mediana = median(pib_per_capita)
  )

p2007 |> 
  filter(pib_per_capita <= 40000) |> 
  summarise(
    media   = mean(pib_per_capita),
    mediana = median(pib_per_capita)
  )
```

**Respuesta esperada.** La cola derecha tiene un puñado de países (menos de diez
con el corte en 40000), entre ellos Noruega, Kuwait, Singapur, Estados Unidos e
Irlanda. **No son errores.** Son países pequeños y muy ricos, o exportadores de
petróleo, y el conjunto los recoge correctamente. La respuesta que hay que
buscar en la entrega es justamente esa: el estudiante tiene que mirar **cuáles**
países son antes de opinar, no decidir por la forma del histograma.

Al quitarlos, la **media** baja de forma apreciable y la **mediana** casi no se
mueve. Es la misma lección del capítulo de índices paramétricos y no
paramétricos: la media usa la magnitud de cada valor, así que un valor enorme la
arrastra; la mediana solo usa el orden, y quitar cinco países de la cola apenas
corre la posición del centro.

------------------------------------------------------------------------

## Ejercicio 1.4: sustituir por `NA`, no borrar la fila

```{r sol13-a1e4}
millas2 <- millas |> 
  mutate(autopista = if_else(between(autopista, 12, 40), autopista, NA_real_))

nrow(millas2)                    # 234, igual que millas
sum(is.na(millas2$autopista))    # los valores marcados

mean(millas2$autopista)                 # NA
mean(millas2$autopista, na.rm = TRUE)   # el promedio de los que quedan
```

**Respuesta esperada.** `millas2` conserva las **234** filas. Si a alguien le
quedan menos, usó `filter()` y hay que devolverle el ejercicio: es exactamente el
error que se quería evitar.

Por qué sustituir es mejor que botar: cada fila de `millas` trae once variables.
Si botas la fila por un valor sospechoso de `autopista`, pierdes también el
fabricante, el modelo, la cilindrada, los cilindros y el consumo en ciudad de ese
vehículo, que estaban bien. Con `NA` el resto de la fila sigue disponible para
cualquier otro análisis, y además queda **registrado** que ahí había un dato que
descartaste, en vez de desaparecer sin dejar rastro.

Errores frecuentes que conviene señalar:

- Escribir `NA` en vez de `NA_real_` dentro de `if_else()`. Según la versión de
  dplyr, o da error de tipo o pasa en silencio; conviene enseñar la forma
  estricta.
- Invertir la condición y marcar como `NA` justo los valores buenos. Se detecta
  enseguida porque `sum(is.na(...))` sale enorme.

------------------------------------------------------------------------

## Ejercicio 1.5 (bono): ¿la bimodalidad es real?

```{r sol13-a1e5}
ggplot(p2007, aes(x = esperanza_de_vida)) +
  geom_histogram(binwidth = 2, color = "white") +
  facet_wrap(~ continente)
```

**Respuesta esperada.** Los dos grupos no son un accidente del ancho del
intervalo: corresponden a continentes distintos. Casi todo el grupo de abajo,
el de esperanza de vida entre los cuarenta y los sesenta años, es **África**.
Europa, Oceanía y América quedan concentradas arriba, y Asia es la que más se
reparte entre los dos, porque ahí conviven Japón y Afganistán en la misma tabla.

Lo que se evalúa es que el estudiante conecte esto con la frase de la sección de
valores típicos: un hueco o una joroba doble en un histograma casi siempre
significa que hay **subpoblaciones distintas mezcladas** en la misma tabla. La
variable que las separa aquí sí estaba en los datos (`continente`), pero muchas
veces no está, y entonces el hueco es la única pista de que existe.

Este ejercicio es también la entrada natural a la Actividad 2: en cuanto se
separa por continente ya no se está mirando una variable, se están mirando dos.

------------------------------------------------------------------------

# Actividad 2: covariación

## Ejercicio 2.1: covariación entre una categórica y una continua

```{r sol13-a2e1}
ggplot(millas, aes(x = clase, y = autopista)) +
  geom_boxplot()

ggplot(millas, aes(x = reorder(clase, autopista, FUN = median), y = autopista)) +
  geom_boxplot() +
  labs(x = "clase, ordenada por la mediana de autopista")
```

**Respuesta esperada.** Con `reorder()` la gráfica se lee de un vistazo: `pickup`
y `suv` abajo, `compact` y `subcompact` arriba. `pickup` queda en el extremo de
las medianas más bajas.

Sobre la caja más ancha: `subcompact` es la clase con mayor dispersión, y tiene
sentido, porque ahí conviven carros pequeños y económicos con deportivos
pequeños que gastan mucho. Una caja ancha significa que **la clase no es
homogénea**: saber que un carro es subcompacto dice bastante menos sobre su
consumo que saber que es un pickup.

La pregunta del comprador no tiene una sola respuesta correcta, y por eso vale la
pena leerla con calma. La respuesta buena reconoce el conflicto: una mediana alta
con mucha dispersión significa que **hay** carros muy eficientes en esa clase,
pero que la clase por sí sola no garantiza nada y hay que mirar el modelo
específico. Una mediana algo menor y consistente es más predecible.

------------------------------------------------------------------------

## Ejercicio 2.2: dos variables categóricas

```{r sol13-a2e2}
millas |> count(clase, cilindros)

ggplot(millas, aes(x = clase, y = factor(cilindros))) +
  geom_count()

millas |> 
  count(clase, cilindros) |> 
  ggplot(aes(x = clase, y = factor(cilindros))) +
  geom_tile(aes(fill = n))
```

**Respuesta esperada.** `cilindros` tiene cuatro valores: 4, 5, 6 y 8. Con siete
clases habría 28 combinaciones posibles, y en los datos aparecen bastantes menos.

Combinaciones vacías que sirven de ejemplo: no hay minivan de 8 cilindros, no hay
pickup de 4 cilindros, no hay 2seater de 4 ni de 6 (los deportivos del conjunto
son todos de 8), y los motores de 5 cilindros solo salen en un par de clases
porque eran raros en general. Cualquier par razonable, bien justificado, vale.

Sobre cuál gráfica enseña mejor los huecos: `geom_tile()` los deja en blanco de
forma evidente, porque la fila de `count()` sencillamente no existe y la celda no
se dibuja. En `geom_count()` la ausencia de un punto también se ve, pero se
confunde con facilidad con un punto muy pequeño.

**Punto para discutir en clase.** Aquí conviene mencionar que `cilindros` es
numérica en la tabla y que la envolvimos en `factor()` solo para graficarla. Es
la diferencia entre lo que la computadora **guarda** y lo que la variable
**significa**, y es una confusión que reaparece en el capítulo de factores.

------------------------------------------------------------------------

## Ejercicio 2.3: dos variables continuas

```{r sol13-a2e3}
ggplot(millas, aes(x = cilindrada, y = autopista)) +
  geom_point(alpha = 1 / 4)

ggplot(millas, aes(x = cilindrada, y = autopista)) +
  geom_bin2d()

ggplot(millas, aes(x = cilindrada, y = autopista)) +
  geom_boxplot(aes(group = cut_width(cilindrada, 1)))

millas |> 
  summarise(
    covarianza  = cov(cilindrada, autopista),
    correlacion = cor(cilindrada, autopista)
  )
```

**Respuesta esperada.** Las tres enseñan lo mismo: a mayor cilindrada, menor
rendimiento en autopista, con una relación que **no es recta** (baja rápido al
principio y se aplana después de los 5 litros).

La que mejor enseña la dispersión es la de **diagramas de caja**: para cada
tramo de cilindrada se ve el centro y el ancho al mismo tiempo. `geom_bin2d()`
enseña dónde se concentran los datos pero cuesta leerle la dispersión, y los
puntos con `alpha` son los que menos ayudan con 234 observaciones, que no son
tantas.

Para una presentación de cinco minutos, la de puntos con transparencia, y a
veces con una línea de tendencia encima: es la que el público entiende sin que
haya que explicar qué es una caja. Aquí lo que se evalúa es que el estudiante
distinga entre **gráfica para explorar** y **gráfica para comunicar**, que es una
de las ideas centrales del capítulo.

Sobre los dos números: la covarianza y la correlación salen las dos **negativas**,
que es lo que tenían que salir viendo las gráficas, y ese acuerdo entre el número
y el dibujo es la primera cosa que hay que comprobar. La covarianza está en
"litros por milla por galón", una unidad que no significa nada y que cambiaría de
magnitud si midiéramos la cilindrada en centímetros cúbicos, así que solo sirve
para leerle el signo. La correlación no tiene unidades, está entre -1 y 1, y por
eso se puede comparar con la de cualquier otro estudio.

Lo que se pierde reportando solo la correlación es la **forma**: $r$ mide qué tan
bien encaja una **recta**, y esta relación no es recta, sino que baja rápido y se
aplana después de los cinco litros. Una respuesta que mencione eso, aunque sea en
una frase, es una respuesta excelente. Aquí también vale recordar el caso de la
relación en forma de U, con correlación casi cero y patrón evidente.

------------------------------------------------------------------------

## Ejercicio 2.4: el patrón escondido en los subgrupos

```{r sol13-a2e4}
ggplot(millas, aes(x = cilindrada, y = autopista, color = clase)) +
  geom_point()

ggplot(millas, aes(x = cilindrada, y = autopista)) +
  geom_point() +
  facet_wrap(~ clase)
```

**Respuesta esperada.** La clase que se sale es `2seater`: son deportivos con
motores grandes (alrededor de 6 litros) pero con un rendimiento en autopista
mucho mejor del que les tocaría por su cilindrada, porque son carros muy
livianos. En la gráfica general esos cinco puntos quedan claramente por encima de
la nube.

La tercera variable escondida es el **peso o el tamaño del vehículo**, que no
está en la tabla como columna pero está representado indirectamente por `clase`.
La cilindrada y el peso van juntos casi siempre, y por eso la relación
cilindrada-consumo parecía limpia; los `2seater` rompen esa asociación y por eso
se salen.

El paralelo con el capítulo: en `diamantes`, el corte `Ideal` parecía más barato
porque el quilate estaba escondido detrás. Aquí, los motores grandes parecen
gastar siempre mucho porque el peso está escondido detrás. En los dos casos la
solución es la misma: separar por la variable escondida, o modelarla.

------------------------------------------------------------------------

## Ejercicio 2.5 (bono): las tres técnicas en otro conjunto

```{r sol13-a2e5}
ggplot(p2007, aes(x = pib_per_capita, y = esperanza_de_vida)) +
  geom_point()

ggplot(p2007, aes(x = pib_per_capita, y = esperanza_de_vida, color = continente)) +
  geom_point()

ggplot(p2007, aes(x = pib_per_capita, y = esperanza_de_vida)) +
  geom_point() +
  facet_wrap(~ continente)
```

**Respuesta esperada.** La relación **no es recta**: sube muy rápido en los
países más pobres y se aplana a partir de unos diez o quince mil dólares de PIB
per cápita, de manera que duplicar el ingreso de un país rico casi no le añade
años de vida, mientras que en un país pobre el mismo cambio relativo añade
muchos. Con 142 puntos el diagrama de dispersión simple ya se lee bien, así que
aquí no hacen falta ni la transparencia ni las celdas contadas; que el estudiante
se dé cuenta de eso, y lo diga, vale tanto como la gráfica.

Al separar por continente se ve que África ocupa la esquina de abajo a la
izquierda casi por completo, y que hay países africanos con PIB per cápita
parecido al de países americanos pero con esperanza de vida bastante menor. Eso
es justamente lo que la gráfica sin color escondía.

Sobre la tercera variable, se acepta cualquier candidata razonable siempre que
venga con una forma de comprobarla: acceso a agua potable, gasto en salud,
escolaridad, desigualdad interna del ingreso, epidemias. La comprobación es
siempre la misma receta del capítulo: si esa variable estuviera en la tabla, se
colorea o se facetea por ella y se mira si la relación cambia dentro de cada
grupo. Hay que rechazar las respuestas que solo nombran una variable sin decir
qué harían con ella.

**Punto para discutir en clase.** Vale la pena decir en voz alta que ninguna de
estas gráficas demuestra que el dinero cause años de vida. El EDA hace la
pregunta; separar el patrón de lo demás es trabajo del capítulo de modelos.

------------------------------------------------------------------------

## Nota de corrección

Reparto sugerido: script (2), resultado visible (1), explicación (2). Cada
actividad vale 20 puntos, con 5 de bono.

Los ejercicios 1.3, 2.1, 2.3 y 2.4 son los que de verdad separan a quien entendió
de quien copió, porque ninguno se contesta con la gráfica sola. Si hay que
recortar el tiempo de corrección, esos cuatro son los que hay que leer con calma.

Resultados comparables para cotejar de un vistazo:

| Ejercicio | Lo que tiene que salir |
|:--|:--|
| 1.1 | 7 clases, 234 vehículos, `suv` la más común |
| 1.2 | 142 países en los tres histogramas |
| 1.3 | menos de diez países sobre 40000 de PIB per cápita |
| 1.4 | 234 filas conservadas en `millas2` |
| 1.5 | los paneles suman 142; África ocupa el grupo de abajo |
| 2.1 | `pickup` en el extremo de las medianas bajas |
| 2.2 | 4 valores de `cilindros`, varias combinaciones vacías |
| 2.3 | la misma tendencia en las tres gráficas; `cov()` y `cor()` negativas |
| 2.4 | `2seater` por encima de la nube general |
| 2.5 | 142 países; la curva se aplana |

Sobre el trabajo en pareja: las dos hojas piden el nombre de la pareja en el
encabezado. Conviene corregir las entregas de una pareja seguidas, no separadas,
porque así los textos idénticos saltan a la vista.
