---
title: "Soluciones: Capítulo Pipes (%>%, pipe nativo, marcador de posición, %$%, %<>%, %T>%, %in%)"
author: "Raymond L. Tremblay (uso del profesor)"
output:
  html_document:
    toc: true
    toc_float: true
---

<!--
NO INCLUIR EN _bookdown.yml.
Esta carpeta "Soluciones/" no forma parte del libro publicado: bookdown solo
construye los archivos listados en rmd_files. Las soluciones existen en el
repositorio de GitHub, pero no aparecen en el sitio del curso.

Corresponde a: 14-Pipes.Rmd (Capítulo 16 del libro)
Hoja del estudiante: Ejercicios/Ejercicios_Capitulo_16_pipes.Rmd
-->

```{r setup, include=FALSE}
knitr::opts_chunk$set(echo = TRUE, message = FALSE, warning = FALSE, eval = FALSE)
library(tidyverse)
library(magrittr)
library(datos)
```

Estas son soluciones **de referencia**. Casi siempre hay más de una manera
correcta de llegar al mismo resultado; lo que se evalúa es que el estudiante
escriba su propio script, obtenga el resultado y lo explique en palabras.

```{r sol14-0}
p2007 <- paises |> filter(anio == 2007)
```

------------------------------------------------------------------------

## Ejercicio 1: de código anidado a código con pipes

```{r sol14-1}
paises |> 
  filter(anio == 2007) |> 
  group_by(continente) |> 
  summarise(esperanza_media = mean(esperanza_de_vida)) |> 
  arrange(desc(esperanza_media))
```

**Respuesta esperada.** Cinco filas, una por continente. Oceanía queda arriba
(son solo dos países, ambos ricos), después Europa, luego América y Asia, y
África al final, bastante separada de las demás.

Sobre el orden de lectura: la versión anidada hay que leerla **de adentro hacia
afuera**, empezando por `filter()`, que está en el centro, y terminando por
`arrange()`, que está en la primera palabra de la línea. Es decir, al revés del
orden en que ocurren las cosas. La versión con pipes se lee de arriba abajo, en
el mismo orden en que R las ejecuta.

Sobre los paréntesis: la versión anidada termina con tres o cuatro paréntesis
seguidos, que es justo donde se equivoca todo el mundo. La versión con pipes
cierra cada llamada en su propia línea. Es un buen argumento práctico, más allá
de la elegancia.

------------------------------------------------------------------------

## Ejercicio 2: el marcador de posición

```{r sol14-2a}
modelo <- paises %>% 
  filter(anio == 2007) %>% 
  lm(esperanza_de_vida ~ pib_per_capita, data = .)

coef(modelo)
```

```{r sol14-2b}
paises %>% 
  filter(anio == 2007) %>% 
  lm(esperanza_de_vida ~ pib_per_capita)
# Error in as.data.frame.default(data) : 
#   cannot coerce class '"formula"' to a data.frame
```

**Respuesta esperada.** El coeficiente de `pib_per_capita` sale **positivo** y
muy pequeño en valor absoluto, del orden de siete diezmilésimas de año de
esperanza de vida por dólar. Conviene aprovechar para recordar que un coeficiente
pequeño no significa un efecto pequeño: mil dólares más de PIB per cápita son
casi un año más de esperanza de vida.

Sin el punto, la tabla entra como **primer** argumento de `lm()`, que es
`formula`. La fórmula que el estudiante escribió pasa entonces al segundo
argumento, que es `data`. R intenta convertir una fórmula en un data frame y se
cae. La redacción exacta del mensaje varía; lo que hay que ver en la entrega es
que el estudiante identifique que los dos argumentos quedaron intercambiados.

**Punto para discutir en clase.** Vale la pena mencionar que este modelo lineal
es una mala descripción de la relación (la nube es claramente curva) y que en el
capítulo de modelos se arregla con el logaritmo del PIB. Aquí solo interesa el
mecanismo del punto.

------------------------------------------------------------------------

## Ejercicio 3: `%>%` y el pipe nativo

```{r sol14-3a}
# con magrittr
millas %>% 
  filter(anio == 2008) %>% 
  group_by(clase) %>% 
  summarise(autopista_promedio = mean(autopista)) %>% 
  arrange(desc(autopista_promedio))

# con el pipe nativo
millas |> 
  filter(anio == 2008) |> 
  group_by(clase) |> 
  summarise(autopista_promedio = mean(autopista)) |> 
  arrange(desc(autopista_promedio))
```

```{r sol14-3b}
millas %>% nrow      # funciona: devuelve 234
millas |> nrow       # Error: The pipe operator requires a function call as RHS
```

**Respuesta esperada.** Las dos cadenas dan la misma tabla. La que falla es la
del **pipe nativo**: `|>` exige una llamada a función con paréntesis, mientras
que `%>%` acepta el nombre pelado y le añade los paréntesis por dentro.

Sobre cuál usar por defecto: la respuesta que se busca es `|>`, porque es parte
de R y no depende de ningún paquete. Se cambia de opinión cuando hace falta el
marcador `.` en una posición cualquiera (Ejercicio 2) o cuando se usa alguno de
los pipes especiales de magrittr, `%$%`, `%<>%` o `%T>%`, que no tienen
equivalente nativo.

------------------------------------------------------------------------

## Ejercicio 4: `%$%`

```{r sol14-4a}
# 1. a la antigua
cor(millas$cilindrada, millas$autopista)

# 2. con el pipe de exposición
millas %$% cor(cilindrada, autopista)

# 3. dentro de una cadena tidyverse
millas |> 
  summarise(correlacion = cor(cilindrada, autopista))
```

```{r sol14-4b}
millas %>% cor(cilindrada, autopista)
# Error in cor(., cilindrada, autopista) : object 'cilindrada' not found
```

**Respuesta esperada.** Las tres primeras dan el mismo número: una correlación
**negativa** y fuerte, con valor absoluto por encima de 0.7. A más cilindrada,
menos millas por galón en autopista.

Por qué falla la cuarta: `%>%` mete la tabla completa como primer argumento, así
que la llamada queda `cor(millas, cilindrada, autopista)`. R busca entonces
objetos llamados `cilindrada` y `autopista` en el ambiente global, no dentro de
la tabla, y no los encuentra. `%$%` es justamente lo que hace que esos nombres se
busquen dentro de la tabla.

Sobre cuál usar: la respuesta buena es la tercera, con `summarise()`, porque
devuelve una tabla que se puede seguir usando y encaja con el resto del
tidyverse. `%$%` se justifica cuando la función de base R no tiene equivalente
tidyverse (`t.test()`, `ts.plot()`).

------------------------------------------------------------------------

## Ejercicio 5: por qué `%<>%` es peligroso

```{r sol14-5}
millas_copia <- millas
head(millas_copia$autopista)          # 29 29 31 30 26 26 ...

millas_copia$autopista %<>% sqrt
head(millas_copia$autopista)          # la raíz cuadrada de los anteriores

millas_copia$autopista %<>% sqrt      # ¡otra vez!
head(millas_copia$autopista)          # la raíz de la raíz

head(millas$autopista)                # millas sigue intacto
```

La versión sin ese problema:

```{r sol14-5b}
millas_copia <- millas |> 
  mutate(autopista_raiz = sqrt(autopista))
```

**Respuesta esperada.** `millas` no cambia, porque se trabajó sobre una copia.
`millas_copia$autopista` cambia **las dos veces**, sin ninguna advertencia.

Por qué rompe la reproducibilidad: el resultado depende de **cuántas veces** se
corrió la línea, no solo de lo que dice el script. Alguien que compile el
documento una vez y alguien que lo compile dos obtienen números distintos, y el
propio autor no tiene manera de saber en qué estado quedó el objeto sin volver a
leer los datos desde el principio.

La solución de fondo es la del capítulo de scripts: los datos originales no se
tocan, y cada transformación crea una **columna nueva** o una tabla nueva. Así
correr el script diez veces da diez veces el mismo resultado.

------------------------------------------------------------------------

## Ejercicio 6: `%T>%`

```{r sol14-6a}
millas %>% 
  select(cilindrada, autopista) %>% 
  plot %>% 
  colMeans
# Error in colMeans(.) : 'x' must be an array of at least two dimensions
```

```{r sol14-6b}
millas %>% 
  select(cilindrada, autopista) %T>% 
  plot %>% 
  colMeans
```

Sin `%T>%`, con un objeto intermedio:

```{r sol14-6c}
dos_columnas <- millas |> select(cilindrada, autopista)

plot(dos_columnas)
colMeans(dos_columnas)
```

**Respuesta esperada.** Con `%T>%` salen la gráfica **y** un vector con dos
promedios (uno de cilindrada, uno de autopista).

Qué recibió `colMeans()` con `%>%`: recibió lo que devuelve `plot()`, que es
`NULL`. `plot()` dibuja como efecto secundario y no devuelve nada útil, así que
la cadena se queda sin datos a partir de ahí. `%T>%` deja pasar el objeto que
entró, no el resultado de la función.

Sobre cuál versión prefieren: las dos respuestas son defendibles y conviene
aceptarlas si están justificadas. La del objeto intermedio es más fácil de leer y
de depurar, y no obliga a nadie a conocer `%T>%`; la de `%T>%` evita crear un
objeto que solo se usa dos veces. En un script para otros, casi siempre gana la
primera.

------------------------------------------------------------------------

## Ejercicio 7 (bono): `%in%` no es un pipe

```{r sol14-7a}
# con | repetido
p2007 |> 
  filter(continente == "Europa" | continente == "Asia" | continente == "África")

# con %in%
p2007 |> 
  filter(continente %in% c("Europa", "Asia", "África"))
```

```{r sol14-7b}
NA %in% c(1, 2)   # FALSE
NA == 1           # NA
```

**Respuesta esperada.** Las dos maneras de filtrar dan la misma tabla. Conviene
que el estudiante lo compruebe con `nrow()` o con `identical()` y no de vista.

Qué hace `%in%` realmente: contesta, para cada elemento de la izquierda, si
aparece en el conjunto de la derecha, y devuelve `TRUE` o `FALSE`. No pasa nada
de un lado al otro; se escribe con porcentajes porque en R **cualquier** operador
definido por el usuario se escribe así, y los pipes son solo un caso más.

Por qué importa la diferencia con `NA`: `filter()` se queda con las filas donde
la condición es `TRUE` y descarta las `FALSE` **y las `NA`**. Con `==`, una fila
con dato faltante produce `NA` y desaparece en silencio. Con `%in%` produce
`FALSE` y también desaparece, pero de forma predecible y sin propagar faltantes
al resto de la expresión. En condiciones compuestas con `&` y `|`, esa diferencia
sí cambia el resultado.

------------------------------------------------------------------------

## Nota de corrección

El objetivo de este capítulo no es que memoricen seis operadores. Es que
entiendan **uno** (`%>%` / `|>`) a fondo, que sepan que el punto existe, y que
reconozcan los otros cuando los vean en código ajeno. Los ejercicios 1, 2 y 3 son
los que hay que exigir completos; el 4, el 5 y el 6 se corrigen con más
tolerancia siempre que la explicación esté.

El Ejercicio 5 es el más importante de los tres últimos, porque la lección
(no modificar los datos originales) vale para todo el curso, no solo para
`%<>%`.
