---
title: "Soluciones: Capítulo Tibbles (tibble, tribble, as_tibble, impresión, $ frente a [[ y [)"
author: "Raymond L. Tremblay (uso del profesor)"
output:
  html_document:
    toc: true
    toc_float: true
---

<!--
NO INCLUIR EN _bookdown.yml.
Esta carpeta "Soluciones/" no forma parte del libro publicado: bookdown solo
construye los archivos listados en rmd_files. Las soluciones existen en el
repositorio de GitHub, pero no aparecen en el sitio del curso.

Corresponde a: 15-Tibbles.Rmd (Capítulo 17 del libro)
Hoja del estudiante: Ejercicios/Ejercicios_Capitulo_17_tibbles.Rmd
-->

```{r setup, include=FALSE}
knitr::opts_chunk$set(echo = TRUE, message = FALSE, warning = FALSE, eval = FALSE)
library(tidyverse)
library(datos)
```

Estas son soluciones **de referencia**. Casi siempre hay más de una manera
correcta de llegar al mismo resultado; lo que se evalúa es que el estudiante
escriba su propio script, obtenga el resultado y lo explique en palabras.

------------------------------------------------------------------------

## Ejercicio 1: completar el tibble

```{r sol15-1a}
personas <- tibble(
  secuencia = 1:8,
  edad      = c(23, 26, 24, 26, 27, 11, 20, 21),
  nombre    = c("Jose", "Maria", "Carol", "Moncho",
                "Liz", "Maria", "Jorge", "Miguel")
)

personas
dim(personas)   # 8 3
```

```{r sol15-1b}
tibble(
  secuencia = 1:8,
  edad      = c(23, 26, 24, 26, 27, 11, 20),   # solo siete
  nombre    = c("Jose", "Maria", "Carol", "Moncho",
                "Liz", "Maria", "Jorge", "Miguel")
)
# Error: Tibble columns must have compatible sizes.
```

```{r sol15-1c}
tibble(
  secuencia = 1:8,
  curso     = "BIOL4026"      # un solo valor: se repite ocho veces
)
```

**Respuesta esperada.** Ocho filas y tres columnas. `secuencia` sale `<int>`
porque `1:8` produce enteros; si alguien escribió `c(1, 2, 3, ...)` sale `<dbl>`,
y las dos están bien.

Por qué siete valores fallan y uno funciona: `tibble()` **recicla** solo los
vectores de largo **1**, que es un caso sin ambigüedad (el mismo valor para todas
las filas). Con siete valores para ocho filas habría que inventarse cuál falta o
repetir alguno arbitrariamente, así que prefiere quejarse. `data.frame()`, en
cambio, recicla cualquier largo que divida al total, y esa "ayuda" es una de las
razones por las que existe el tibble.

------------------------------------------------------------------------

## Ejercicio 2: una tabla escrita a mano

```{r sol15-2a}
parcelas <- tribble(
  ~parcela,  ~n_plantas, ~humedad,
  "P1",              34, "alta",
  "P2",              12, "baja",
  "P3",              27, "alta",
  "P4",               8, "baja"
)

parcelas
```

```{r sol15-2b}
parcelas2 <- tibble(
  parcela   = c("P1", "P2", "P3", "P4"),
  n_plantas = c(34, 12, 27, 8),
  humedad   = c("alta", "baja", "alta", "baja")
)

identical(parcelas, parcelas2)
```

**Respuesta esperada.** Cuatro filas, tres columnas, `<chr>` y `<dbl>` en la
línea de tipos.

Cuándo cada uno: `tribble()` cuando los datos se escriben a mano y son pocos,
porque en la pantalla se ven **como una tabla** y un dato fuera de sitio salta a
la vista. `tibble()` cuando las columnas ya existen como vectores o vienen de un
cálculo, porque entonces escribirlas fila por fila sería absurdo.

Buenos ejemplos que suelen aparecer: una tabla de códigos de parcela y su
tratamiento, la equivalencia entre nombre común y nombre científico de las
especies del proyecto, o las fechas de los muestreos.

------------------------------------------------------------------------

## Ejercicio 3: ida y vuelta

```{r sol15-3}
millas_df <- as.data.frame(millas)
millas_tb <- as_tibble(millas_df)

is.data.frame(millas)      # TRUE
is.data.frame(millas_df)   # TRUE
is.data.frame(millas_tb)   # TRUE

is_tibble(millas)          # TRUE
is_tibble(millas_df)       # FALSE
is_tibble(millas_tb)       # TRUE

dim(millas); dim(millas_df); dim(millas_tb)   # 234 11 las tres
```

**Respuesta esperada.** `is.data.frame()` da `TRUE` en los tres;
`is_tibble()` solo en `millas` y en `millas_tb`.

La relación entre las clases: el tibble **hereda** del data frame. Su atributo de
clase es `c("tbl_df", "tbl", "data.frame")`, es decir, es un data frame con dos
capas de comportamiento encima. Por eso todo lo que funciona con data frames
funciona con tibbles, y por eso la conversión no copia ni cambia los datos: solo
pone o quita esas capas.

Si a alguien le cambian las dimensiones por el camino, hay que revisar: no
debería pasar nada, las tres tablas son 234 por 11.

------------------------------------------------------------------------

## Ejercicio 4: imprimir lo justo

```{r sol15-4}
paises

paises |> print(n = 3)

paises |> print(n = 15, width = Inf)

head(as.data.frame(paises), n = 20)
```

**Respuesta esperada.** La impresión normal enseña 10 filas y termina con una
línea del tipo "# i 1,694 more rows".

Lo que da el tibble y no da el data frame:

- la **dimensión** de la tabla en la primera línea, sin tener que pedir `dim()`;
- el **tipo de cada columna** debajo del nombre (`<chr>`, `<fct>`, `<int>`,
  `<dbl>`);
- una nota de cuántas filas y cuántas columnas no se imprimieron.

Por qué ahorra tiempo: la mitad de los problemas de un análisis son una columna
que uno creía numérica y que llegó como texto, casi siempre porque el archivo
original traía una celda con "n/a", "<0.01" o una coma decimal. Con el tibble eso
se ve en el primer vistazo, antes de calcular nada. Con el data frame hay que
acordarse de correr `str()` o `glimpse()`, y casi nadie se acuerda.

------------------------------------------------------------------------

## Ejercicio 5: la errata que no avisa

```{r sol15-5}
pais_df <- as.data.frame(paises)
pais_tb <- as_tibble(paises)

head(pais_df$pib)   # devuelve pib_per_capita, sin decir nada
head(pais_tb$pib)   # NULL, con una advertencia
```

**Respuesta esperada.** El data frame hace **coincidencia parcial**: como
`pib_per_capita` es la única columna que empieza por `pib`, devuelve esa columna
en silencio. El tibble devuelve `NULL` y avisa:
`Unknown or uninitialised column: 'pib'`.

El argumento que se busca en la explicación: en un análisis largo, la versión que
"funciona" es la peligrosa. Si la coincidencia parcial acierta, uno nunca se
entera de que escribió mal el nombre; y el día que se añade otra columna que
empieza igual (`pib_total`, digamos), la línea deja de ser ambigua o pasa a
devolver otra cosa, y el análisis cambia de resultado sin que nadie haya tocado
esa línea. El `NULL` del tibble rompe enseguida, que es justo lo que uno quiere:
un error temprano y ruidoso vale más que un resultado equivocado y silencioso.

**Punto para discutir en clase.** Se puede preguntar quién ha tenido alguna vez
un resultado raro que no supo explicar. Este es uno de los mecanismos por los que
pasa, y es completamente invisible.

------------------------------------------------------------------------

## Ejercicio 6: `$`, `[[` y `[`

```{r sol15-6}
class(pais_tb$esperanza_de_vida)              # "numeric"  -> vector
class(pais_tb[["esperanza_de_vida"]])         # "numeric"  -> vector
class(pais_tb["esperanza_de_vida"])           # tbl_df ... -> tabla
class(pais_tb[, "esperanza_de_vida"])         # tbl_df ... -> tabla

class(pais_df$esperanza_de_vida)              # "numeric"  -> vector
class(pais_df[["esperanza_de_vida"]])         # "numeric"  -> vector
class(pais_df["esperanza_de_vida"])           # "data.frame"
class(pais_df[, "esperanza_de_vida"])         # "numeric"  -> ¡vector!
```

**Respuesta esperada.** `$` y `[[` devuelven el **vector**; el corchete sencillo
devuelve una **tabla**. La cuarta es la que se comporta distinto: en un data
frame, `[, "columna"]` **simplifica** a vector; en un tibble devuelve un tibble
de una columna.

Cuál usar dentro de una función: `[[`, porque acepta el nombre **como texto**.
`$` necesita el nombre escrito literalmente en el código, así que no sirve cuando
la columna llega en una variable. `df[[nombre_columna]]` sí funciona.

Por qué rompe código viejo: un script escrito para data frames puede tener algo
como `mean(df[, "peso"])`. Si alguien cambia la lectura de datos a `read_csv()`,
que devuelve un tibble, esa misma línea pasa a recibir una tabla en vez de un
vector y `mean()` se cae o devuelve `NA` con una advertencia. La regla de
supervivencia es sencilla: para sacar un vector, `[[`, siempre.

------------------------------------------------------------------------

## Ejercicio 7 (bono): los nombres de fila se pierden

```{r sol15-7}
rownames(mtcars)      # "Mazda RX4", "Mazda RX4 Wag", ...
head(mtcars)

mt_mal <- as_tibble(mtcars)
mt_mal                 # 11 columnas, y los modelos desaparecieron

mt_bien <- mtcars |> 
  tibble::rownames_to_column(var = "modelo") |> 
  as_tibble()

mt_bien                # 12 columnas, con "modelo" al frente
ncol(mt_mal); ncol(mt_bien)   # 11 y 12
```

**Respuesta esperada.** `as_tibble()` descarta los nombres de fila y con ellos la
identidad de cada carro: quedan 32 filas de números sin saber a qué modelo
corresponden. Con `rownames_to_column()` el modelo pasa a ser una columna más y
no se pierde nada.

Por qué el tibble no guarda nombres de fila: porque un nombre de fila **es un
dato**, y los datos van en columnas. Guardarlo aparte lo convierte en un
ciudadano de segunda: no se puede filtrar por él con `filter()`, no se puede
agrupar por él, no sobrevive a un `arrange()` en algunos casos, y desaparece en
cuanto la tabla pasa por casi cualquier función.

La relación con datos ordenados es directa: cada variable en su propia columna. El
modelo del carro es una variable como cualquier otra, así que su sitio es una
columna llamada `modelo`, no un atributo escondido de la tabla.

------------------------------------------------------------------------

## Nota de corrección

Los ejercicios 5 y 6 son el corazón del capítulo: son los dos comportamientos que
de verdad cambian el resultado de un análisis. El 1, el 2 y el 3 son mecánicos y
se corrigen rápido.

Resultados comparables: 8 filas y 3 columnas (Ej. 1), 4 por 3 (Ej. 2), 234 por 11
en los tres objetos (Ej. 3), 10 filas en la impresión normal (Ej. 4), `NULL` y
advertencia solo del lado del tibble (Ej. 5), dos vectores y dos tablas (Ej. 6),
y 11 frente a 12 columnas (Ej. 7).
