---
title: "Soluciones: Capítulo Importar datos (read_csv, read_csv2, col_types, col_names, na, id, write_csv)"
author: "Raymond L. Tremblay (uso del profesor)"
output:
  html_document:
    toc: true
    toc_float: true
---

<!--
NO INCLUIR EN _bookdown.yml.
Corresponde a: 16-Importar-datos.Rmd (Capítulo 18 del libro)
Hoja del estudiante: Ejercicios/Ejercicios_Capitulo_18_importar.Rmd
-->

```{r setup, include=FALSE}
knitr::opts_chunk$set(echo = TRUE, message = FALSE, warning = FALSE, eval = FALSE)
library(tidyverse)
library(datos)
```

Estas son soluciones **de referencia**. Casi siempre hay más de una manera
correcta de llegar al mismo resultado; lo que se evalúa es que el estudiante
escriba su propio script, obtenga el resultado y lo explique en palabras.

Los números de este capítulo sí son exactos y se pueden verificar: el archivo
`Datos/crimen_pr.csv` está en el repositorio y no cambia.

------------------------------------------------------------------------

## Ejercicio 1: mirar antes de calcular

```{r sol16-1}
crimen <- read_csv("Datos/crimen_pr.csv")

crimen
glimpse(crimen)
spec(crimen)

dim(crimen)   # 8870 7

crimen |> summarise(across(everything(), ~ sum(is.na(.x))))
```

**Respuesta esperada.** 8870 filas y 7 columnas. Los faltantes están solo en
`POINT_X` y `POINT_Y`, **733 en cada una**, y son las mismas filas: son
incidentes a los que nunca se les asignó coordenada.

Sobre el `"sin dato"`: `read_csv()` trata como faltante únicamente lo que le diga
el argumento `na`, que por defecto es `c("", "NA")`. Si el archivo hubiera escrito
`"sin dato"`, esas dos columnas habrían llegado como **texto**, porque una
columna que mezcla números y palabras no puede ser numérica. La línea que lo
arregla:

```{r sol16-1b}
read_csv("Datos/crimen_pr.csv", na = c("", "NA", "sin dato"))
```

**Punto para discutir en clase.** Vale la pena preguntar quién se dio cuenta de
que las 733 filas son las mismas en las dos columnas. Es el primer indicio de que
el faltante no es aleatorio, que es la idea del capítulo de análisis exploratorio.

------------------------------------------------------------------------

## Ejercicio 2: los nombres mienten

```{r sol16-2a}
crimen |> count(Delito)
crimen |> count(Delitos_code)
```

```{r sol16-2b}
crimen <- crimen |> 
  rename(
    delito_codigo  = Delito,
    delito         = Delitos_code,
    area_policiaca = `Area Policiaca`
  )

crimen |> 
  count(delito_codigo, delito) |> 
  arrange(delito_codigo)
```

**Respuesta esperada.** Las dos columnas tienen 9 valores distintos, pero están
al revés: `Delito` guarda el número y `Delitos_code` guarda el nombre. La tabla
de equivalencias tiene 9 filas y es esta:

| Código | Delito |
|--:|:--|
| 1 | Asesinato |
| 2 | Violacion |
| 3 | Robo |
| 4 | Agresion Agravada |
| 5 | Escalamiento |
| 6 | Apropiacion Ilegal |
| 7 | Vehiculo Hurtado |
| 8 | Incendio Malicioso |
| 9 | Otros |

Sobre los acentos graves: en R un nombre "normal" no puede llevar espacios, así
que `Area Policiaca` se leería como dos cosas separadas. Los acentos graves
(`` `Area Policiaca` ``) le dicen a R "esto de aquí dentro es **un solo nombre**,
aunque no lo parezca".

Sobre `read.csv()`: le habría cambiado el nombre a `Area.Policiaca`, sustituyendo
el espacio por un punto, sin decir nada. Es cómodo hasta el día en que uno
compara su script con el de un compañero que usó `read_csv()` y los nombres no
coinciden.

------------------------------------------------------------------------

## Ejercicio 3: un código no es un número

```{r sol16-3a}
mean(crimen$delito_codigo)   # sale un número, y no significa nada
```

```{r sol16-3b}
crimen_txt <- read_csv(
  "Datos/crimen_pr.csv",
  col_types = cols(Delito = col_character())
)

class(crimen_txt$Delito)   # "character"
dim(crimen_txt)            # 8870 7
```

**Respuesta esperada.** El promedio sale alrededor de 5 y medio, y no quiere
decir absolutamente nada: es el promedio de unas etiquetas. Un asesinato no es
"la mitad" de una agresión agravada.

Otros ejemplos de columnas que parecen numéricas y no lo son: códigos postales,
números de teléfono, números de identificación de parcela o de individuo, años
usados como categoría, códigos de especie, el número de la carretera.

Sobre el código postal: `00791` leído como número se convierte en `791` y pierde
los ceros de delante. El daño es doble, porque además ya no se puede unir con
otra tabla donde el código sí venga completo. Este es exactamente el caso de uso
de `col_types`.

------------------------------------------------------------------------

## Ejercicio 4: ida y vuelta por el disco

```{r sol16-4}
millas_f <- millas |> mutate(clase = factor(clase))
class(millas_f$clase)     # "factor"

write_csv(millas_f, "Datos/millas_prueba.csv")

millas_vuelta <- read_csv("Datos/millas_prueba.csv")
class(millas_vuelta$clase)   # "character"
nrow(millas_vuelta)          # 234
```

**Respuesta esperada.** Vuelven las 234 filas, pero `clase` regresa como texto.

Por qué se perdió: un `.csv` es un archivo de **texto plano**. No tiene ningún
sitio donde guardar que una columna era un factor, ni cuáles eran sus niveles ni
en qué orden. Al leerlo, `readr` tiene que adivinar otra vez desde cero, y para
una columna de palabras la respuesta razonable es "texto".

Formatos que sí conservan el tipo: `write_rds()` / `read_rds()`, que es formato
propio de R, o parquet con el paquete `arrow`.

Por qué seguimos usando `.csv` de todas formas: porque lo abre cualquiera, en
cualquier programa, dentro de veinte años. Un `.rds` solo lo lee R. La regla
práctica es guardar en `.rds` los objetos intermedios de tu propio análisis, y en
`.csv` lo que vas a entregar o compartir.

------------------------------------------------------------------------

## Ejercicio 5: punto y coma, y coma decimal

```{r sol16-5a}
writeLines(
  c("H01;12,5;3",
    "H02;s/d;0",
    "H03;9,75;5",
    "H04;13,75;2"),
  "Datos/hojas_sucio.csv"
)

read_csv("Datos/hojas_sucio.csv")
# el desastre: la coma decimal se toma como separador de columnas
```

```{r sol16-5b}
hojas <- read_csv2(
  "Datos/hojas_sucio.csv",
  col_names = c("hoja", "peso", "manchas"),
  na        = "s/d"
)

hojas
dim(hojas)                       # 4 3
class(hojas$peso)                # "numeric"
sum(is.na(hojas$peso))           # 1
mean(hojas$peso, na.rm = TRUE)   # 12
```

**Respuesta esperada.** La versión arreglada tiene 4 filas, 3 columnas, `peso`
numérica, un solo `NA`, y promedio 12: (12.5 + 9.75 + 13.75) / 3.

También es correcta la versión con `read_delim()`, que obliga a decir las dos
cosas que `read_csv2()` da por hechas:

```{r sol16-5c}
read_delim(
  "Datos/hojas_sucio.csv",
  delim     = ";",
  locale    = locale(decimal_mark = ","),
  col_names = c("hoja", "peso", "manchas"),
  na        = "s/d"
)
```

En la primera lectura, `read_csv()` tomó la **coma** como separador de columnas,
porque eso es lo que significa "csv" para ella. En este archivo las únicas comas
son las decimales, así que cada línea se partió justo en medio del número: a la
izquierda quedó `H01;12` y a la derecha `5;3`. El punto y coma, que era el
separador de verdad, quedó dentro del texto.

A la hoja `H01` le pasó lo mismo que al título en el ejemplo del capítulo: como
`read_csv()` supone que la primera línea son los nombres, la convirtió en
nombres de columna y desapareció de los datos.

Sobre el promedio: es la comprobación que delata cada olvido. Sin `col_names`
faltan `H01` y su 12.5, y el promedio da 11.75 en vez de 12. Sin `na`, `peso`
llega como texto y no se puede promediar. Y si la coma decimal no se interpreta,
los pesos no son los del archivo.

Errores frecuentes que conviene señalar:

- Usar `read_csv2()` sin `col_names`: la tabla sale con 3 filas y con columnas
  llamadas como los valores de la primera hoja.
- Arreglar el `s/d` después, con `mutate(peso = as.numeric(peso))`. Con coma
  decimal ni siquiera funciona, porque `as.numeric("12,5")` da `NA`. `na = "s/d"`
  lo resuelve en el momento de leer.
- Poner los nombres con `rename()` después de leer: para entonces la primera
  hoja ya se perdió como fila de nombres.

**Punto para discutir en clase.** Vale la pena abrir el archivo en Excel y en un
editor de texto, igual que se hizo con `plantas_sucio.csv` en el capítulo, y
preguntar cuál de las dos vistas deja ver el punto y coma.

------------------------------------------------------------------------

## Ejercicio 6: un archivo por grupo

```{r sol16-6a}
millas |> filter(fabricante == "audi")   |> write_csv("Datos/millas_audi.csv")
millas |> filter(fabricante == "honda")  |> write_csv("Datos/millas_honda.csv")
millas |> filter(fabricante == "toyota") |> write_csv("Datos/millas_toyota.csv")
```

```{r sol16-6b}
archivos <- c("Datos/millas_audi.csv",
              "Datos/millas_honda.csv",
              "Datos/millas_toyota.csv")

millas_tres <- read_csv(archivos, id = "archivo")

nrow(millas_tres)               # 61
millas_tres |> count(archivo)   # 18, 9, 34

ncol(millas)        # 11
ncol(millas_tres)   # 12
```

**Respuesta esperada.** 61 filas: 18 de Audi, 9 de Honda y 34 de Toyota. La
tabla unida tiene 12 columnas, una más que `millas`: la columna `archivo`, que
`read_csv()` añadió porque se la pedimos con `id`.

La columna que dice lo mismo es `fabricante`. En este ejercicio `archivo` es
redundante, y eso es precisamente lo que permite comprobar que funcionó:

```{r sol16-6c}
millas_tres |> count(archivo, fabricante)   # tres filas, una por pareja
```

Sobre los datos de campo: si hay un archivo por año (o por sitio) y el año no
está escrito en ninguna columna, al apilarlos sin `id` todas las filas quedan
mezcladas y ya no hay manera de saber de qué año es cada una. La información
estaba solo en el nombre del archivo, y se pierde en el momento de juntar. Es el
caso de los tres archivos de vuelos del capítulo.

Errores frecuentes que conviene señalar:

- Leer los tres archivos por separado y unirlos después con `bind_rows()`.
  Funciona, pero no es lo que se pide y pierde el origen de cada fila.
- Olvidar las comillas en `id = "archivo"`.

------------------------------------------------------------------------

## Ejercicio 7 (bono): fechas y horas

```{r sol16-7}
class(crimen$Fecha)
class(crimen$Hora)

range(crimen$Fecha)   # 2016-06-01 a 2016-08-01

crimen |> 
  mutate(mes = substr(as.character(Fecha), 1, 7)) |> 
  count(mes)
```

**Respuesta esperada.** `Fecha` llega como `Date`, sin que nadie se lo pida,
porque en el archivo está escrita en el formato estándar `2016-08-01`. `Hora`
llega como `hms` con las versiones recientes de `readr` y como texto con las
viejas; cualquiera de las dos respuestas vale, lo que se evalúa es que el
estudiante **lo haya comprobado** con `class()` en vez de suponerlo.

El detalle que hay que hacer notar: si el archivo hubiera escrito la fecha como
`01/08/2016`, habría llegado como texto y nada habría avisado. El acierto aquí es
del formato del archivo, no de R.

El conteo por mes da junio con unos 4370 incidentes, julio con unos 4347, y
agosto con solo unos 153. El rango explica por qué: el archivo termina el
**1 de agosto**, así que de agosto hay un solo día, no un mes.

El error de análisis: comparar los tres meses como si fueran comparables y
concluir que la criminalidad se desplomó en agosto. Es un error de cobertura del
archivo, no un hallazgo. La manera correcta de comparar es por **día**
(incidentes diarios promedio) o recortar el periodo a los meses completos.

**Punto para discutir en clase.** Este ejercicio y el 1 dicen lo mismo desde dos
ángulos: antes de comparar grupos hay que preguntarse si los grupos tienen el
mismo denominador. Es la misma lección del desbalance de clases en `millas`.

------------------------------------------------------------------------

## Nota de corrección

Los ejercicios 1, 2 y 5 son los que hay que exigir completos: son el hábito de
mirar el archivo antes de calcular. El 5 es además el más importante
conceptualmente, porque la coma decimal mal leída es el único fallo del capítulo
que puede no avisar.

Resultados comparables: 8870 por 7 y 733 faltantes (Ej. 1), 9 valores en cada
columna (Ej. 2), `"numeric"` a `"character"` (Ej. 3), 234 filas y pérdida del
factor (Ej. 4), 4 por 3 con un `NA` y promedio 12 (Ej. 5), 61 filas repartidas en 18, 9 y 34
(Ej. 6), y
tres meses con el tercero incompleto (Ej. 7).
