---
title: "Soluciones: Capítulo Importar datos (read_csv, col_types, na, skip, locale, write_csv)"
author: "Raymond L. Tremblay (uso del profesor)"
output:
  html_document:
    toc: true
    toc_float: true
---

<!--
NO INCLUIR EN _bookdown.yml.
Corresponde a: 16-Importar-datos.Rmd (Capítulo 18 del libro)
Hoja del estudiante: Ejercicios/Ejercicios_Capitulo_18_importar.Rmd
-->

```{r setup, include=FALSE}
knitr::opts_chunk$set(echo = TRUE, message = FALSE, warning = FALSE, eval = FALSE)
library(tidyverse)
library(datos)
```

Estas son soluciones **de referencia**. Casi siempre hay más de una manera
correcta de llegar al mismo resultado; lo que se evalúa es que el estudiante
escriba su propio script, obtenga el resultado y lo explique en palabras.

Los números de este capítulo sí son exactos y se pueden verificar: el archivo
`Datos/crimen_pr.csv` está en el repositorio y no cambia.

------------------------------------------------------------------------

## Ejercicio 1: mirar antes de calcular

```{r sol16-1}
crimen <- read_csv("Datos/crimen_pr.csv")

crimen
glimpse(crimen)
spec(crimen)

dim(crimen)   # 8870 7

crimen |> summarise(across(everything(), ~ sum(is.na(.x))))
```

**Respuesta esperada.** 8870 filas y 7 columnas. Los faltantes están solo en
`POINT_X` y `POINT_Y`, **733 en cada una**, y son las mismas filas: son
incidentes a los que nunca se les asignó coordenada.

Sobre el `"sin dato"`: `read_csv()` trata como faltante únicamente lo que le diga
el argumento `na`, que por defecto es `c("", "NA")`. Si el archivo hubiera escrito
`"sin dato"`, esas dos columnas habrían llegado como **texto**, porque una
columna que mezcla números y palabras no puede ser numérica. La línea que lo
arregla:

```{r sol16-1b}
read_csv("Datos/crimen_pr.csv", na = c("", "NA", "sin dato"))
```

**Punto para discutir en clase.** Vale la pena preguntar quién se dio cuenta de
que las 733 filas son las mismas en las dos columnas. Es el primer indicio de que
el faltante no es aleatorio, que es la idea del capítulo de análisis exploratorio.

------------------------------------------------------------------------

## Ejercicio 2: los nombres mienten

```{r sol16-2a}
crimen |> count(Delito)
crimen |> count(Delitos_code)
```

```{r sol16-2b}
crimen <- crimen |> 
  rename(
    delito_codigo  = Delito,
    delito         = Delitos_code,
    area_policiaca = `Area Policiaca`
  )

crimen |> 
  count(delito_codigo, delito) |> 
  arrange(delito_codigo)
```

**Respuesta esperada.** Las dos columnas tienen 9 valores distintos, pero están
al revés: `Delito` guarda el número y `Delitos_code` guarda el nombre. La tabla
de equivalencias tiene 9 filas y es esta:

| Código | Delito |
|--:|:--|
| 1 | Asesinato |
| 2 | Violacion |
| 3 | Robo |
| 4 | Agresion Agravada |
| 5 | Escalamiento |
| 6 | Apropiacion Ilegal |
| 7 | Vehiculo Hurtado |
| 8 | Incendio Malicioso |
| 9 | Otros |

Sobre los acentos graves: en R un nombre "normal" no puede llevar espacios, así
que `Area Policiaca` se leería como dos cosas separadas. Los acentos graves
(`` `Area Policiaca` ``) le dicen a R "esto de aquí dentro es **un solo nombre**,
aunque no lo parezca".

Sobre `read.csv()`: le habría cambiado el nombre a `Area.Policiaca`, sustituyendo
el espacio por un punto, sin decir nada. Es cómodo hasta el día en que uno
compara su script con el de un compañero que usó `read_csv()` y los nombres no
coinciden.

------------------------------------------------------------------------

## Ejercicio 3: un código no es un número

```{r sol16-3a}
mean(crimen$delito_codigo)   # sale un número, y no significa nada
```

```{r sol16-3b}
crimen_txt <- read_csv(
  "Datos/crimen_pr.csv",
  col_types = cols(Delito = col_character())
)

class(crimen_txt$Delito)   # "character"
dim(crimen_txt)            # 8870 7
```

**Respuesta esperada.** El promedio sale alrededor de 5 y medio, y no quiere
decir absolutamente nada: es el promedio de unas etiquetas. Un asesinato no es
"la mitad" de una agresión agravada.

Otros ejemplos de columnas que parecen numéricas y no lo son: códigos postales,
números de teléfono, números de identificación de parcela o de individuo, años
usados como categoría, códigos de especie, el número de la carretera.

Sobre el código postal: `00791` leído como número se convierte en `791` y pierde
los ceros de delante. El daño es doble, porque además ya no se puede unir con
otra tabla donde el código sí venga completo. Este es exactamente el caso de uso
de `col_types`.

------------------------------------------------------------------------

## Ejercicio 4: ida y vuelta por el disco

```{r sol16-4}
millas_f <- millas |> mutate(clase = factor(clase))
class(millas_f$clase)     # "factor"

write_csv(millas_f, "Datos/millas_prueba.csv")

millas_vuelta <- read_csv("Datos/millas_prueba.csv")
class(millas_vuelta$clase)   # "character"
nrow(millas_vuelta)          # 234
```

**Respuesta esperada.** Vuelven las 234 filas, pero `clase` regresa como texto.

Por qué se perdió: un `.csv` es un archivo de **texto plano**. No tiene ningún
sitio donde guardar que una columna era un factor, ni cuáles eran sus niveles ni
en qué orden. Al leerlo, `readr` tiene que adivinar otra vez desde cero, y para
una columna de palabras la respuesta razonable es "texto".

Formatos que sí conservan el tipo: `write_rds()` / `read_rds()`, que es formato
propio de R, o parquet con el paquete `arrow`.

Por qué seguimos usando `.csv` de todas formas: porque lo abre cualquiera, en
cualquier programa, dentro de veinte años. Un `.rds` solo lo lee R. La regla
práctica es guardar en `.rds` los objetos intermedios de tu propio análisis, y en
`.csv` lo que vas a entregar o compartir.

------------------------------------------------------------------------

## Ejercicio 5: un archivo sucio

```{r sol16-5a}
writeLines(
  c("Reporte mensual",
    "Generado el 1 de agosto",
    "parcela,plantas",
    "P1,34",
    "P2,n/d",
    "P3,27"),
  "Datos/reporte_sucio.csv"
)

read_csv("Datos/reporte_sucio.csv")
# 1 columna llamada "Reporte mensual", 5 filas, y avisos de parsing
```

```{r sol16-5b}
reporte <- read_csv(
  "Datos/reporte_sucio.csv",
  skip = 2,
  na   = "n/d"
)

reporte
dim(reporte)                   # 3 2
class(reporte$plantas)         # "numeric"
sum(is.na(reporte$plantas))    # 1
```

**Respuesta esperada.** La versión arreglada tiene 3 filas, 2 columnas,
`plantas` numérica y un solo `NA`.

En la primera lectura, `readr` creó **una sola columna**, y le puso de nombre la
primera línea del archivo, `Reporte mensual`, porque supone que la primera línea
son los nombres. A partir de ahí, cada línea de la tabla real trae **dos** campos
separados por coma, y la columna que declaró solo admite uno, así que avisa de
las filas que no encajaron.

Lo que dice la advertencia, en palabras del estudiante: "encontré más columnas de
las que esperaba en varias filas". Es la señal típica de que la cabecera no está
donde `readr` cree.

Errores frecuentes que conviene señalar:

- Poner `skip = 3`, que se salta también la fila de nombres, y entonces las
  columnas se llaman `P1` y `34`.
- Arreglar el `n/d` después, con `mutate(plantas = as.numeric(plantas))`. Funciona,
  pero es peor: mete un paso extra y deja el archivo mal leído. `na = "n/d"` lo
  resuelve en el momento de leer.

------------------------------------------------------------------------

## Ejercicio 6: números escritos en español

```{r sol16-6a}
x <- c("1.234", "2.500.000", "3,75")

parse_number(x)
# 1.234   2.5   3   <- los tres mal
```

```{r sol16-6b}
parse_number(x, locale = locale(decimal_mark = ",", grouping_mark = "."))
# 1234   2500000   3.75
```

**Respuesta esperada.** Sin `locale()`, R lee el punto como decimal y la coma
como separador de miles, que es justo al revés: `"1.234"` pasa a ser uno con
doscientos treinta y cuatro en vez de mil doscientos treinta y cuatro, y
`"2.500.000"` se convierte en dos y medio en vez de dos millones y medio.

Por qué es el fallo más peligroso del capítulo: **no hay error, no hay
advertencia, y el resultado es un número perfectamente creíble**. Un promedio
calculado sobre esa columna sale mal en un factor de mil y nada en la pantalla
avisa. Todos los demás errores del capítulo, al menos, se quejan.

Cómo detectarlo en una tabla de 5000 filas: mirar el **rango** de la columna
recién importada (`summary()` o `range()`) y compararlo con lo que uno sabe que
debería ser. Si los salarios mensuales van de 1.2 a 4.8, algo pasó. También sirve
abrir el archivo original en un editor de texto y mirar tres o cuatro valores.

------------------------------------------------------------------------

## Ejercicio 7 (bono): fechas y horas

```{r sol16-7}
class(crimen$Fecha)
class(crimen$Hora)

range(crimen$Fecha)   # 2016-06-01 a 2016-08-01

crimen |> 
  mutate(mes = substr(as.character(Fecha), 1, 7)) |> 
  count(mes)
```

**Respuesta esperada.** `Fecha` llega como `Date`, sin que nadie se lo pida,
porque en el archivo está escrita en el formato estándar `2016-08-01`. `Hora`
llega como `hms` con las versiones recientes de `readr` y como texto con las
viejas; cualquiera de las dos respuestas vale, lo que se evalúa es que el
estudiante **lo haya comprobado** con `class()` en vez de suponerlo.

El detalle que hay que hacer notar: si el archivo hubiera escrito la fecha como
`01/08/2016`, habría llegado como texto y nada habría avisado. El acierto aquí es
del formato del archivo, no de R.

El conteo por mes da junio con unos 4370 incidentes, julio con unos 4347, y
agosto con solo unos 153. El rango explica por qué: el archivo termina el
**1 de agosto**, así que de agosto hay un solo día, no un mes.

El error de análisis: comparar los tres meses como si fueran comparables y
concluir que la criminalidad se desplomó en agosto. Es un error de cobertura del
archivo, no un hallazgo. La manera correcta de comparar es por **día**
(incidentes diarios promedio) o recortar el periodo a los meses completos.

**Punto para discutir en clase.** Este ejercicio y el 1 dicen lo mismo desde dos
ángulos: antes de comparar grupos hay que preguntarse si los grupos tienen el
mismo denominador. Es la misma lección del desbalance de clases en `millas`.

------------------------------------------------------------------------

## Nota de corrección

Los ejercicios 1, 2 y 5 son los que hay que exigir completos: son el hábito de
mirar el archivo antes de calcular. El 6 es el más importante conceptualmente
aunque sea el más corto, porque es el único fallo del capítulo que no avisa.

Resultados comparables: 8870 por 7 y 733 faltantes (Ej. 1), 9 valores en cada
columna (Ej. 2), `"numeric"` a `"character"` (Ej. 3), 234 filas y pérdida del
factor (Ej. 4), 3 por 2 con un `NA` (Ej. 5), 1234 / 2500000 / 3.75 (Ej. 6), y
tres meses con el tercero incompleto (Ej. 7).
