---
title: "Soluciones: Capítulo Datos ordenados (pivot_longer, pivot_wider, separate, unite, complete)"
author: "Raymond L. Tremblay (uso del profesor)"
output:
  html_document:
    toc: true
    toc_float: true
---

<!--
NO INCLUIR EN _bookdown.yml.
Corresponde a: 17-Datos-ordenados.Rmd (Capítulo 19 del libro)
Hoja del estudiante: Ejercicios/Ejercicios_Capitulo_19_datos-ordenados.Rmd
-->

```{r setup, include=FALSE}
knitr::opts_chunk$set(echo = TRUE, message = FALSE, warning = FALSE, eval = FALSE)
library(tidyverse)
library(datos)
```

Estas son soluciones **de referencia**. Casi siempre hay más de una manera
correcta de llegar al mismo resultado; lo que se evalúa es que el estudiante
escriba su propio script, obtenga el resultado y lo explique en palabras.

------------------------------------------------------------------------

## Ejercicio 1: ¿está ordenada?

```{r sol17-1}
glimpse(paises)
dim(paises)   # 1704 6
```

**Respuesta esperada.** Sí, `paises` está ordenada. Las seis columnas son seis
variables: `pais`, `continente`, `anio`, `esperanza_de_vida`, `poblacion` y
`pib_per_capita`. Cada fila es un valor de cada una y cada celda tiene un solo
valor.

La observación es **un país en un año**, no un país. Se sabe mirando los datos:
`Afganistán` aparece doce veces, una por año. 142 países por 12 años dan las 1704
filas, y esa multiplicación es la mejor manera de contestar la pregunta.

Vale la pena señalar que `continente` se repite doce veces por país, y que eso
**no** es un error de diseño: en una tabla ordenada, una variable que solo depende
del país se repite en cada fila de ese país. Quien quiera evitar la repetición
necesita dos tablas y un `join`, que es el capítulo siguiente.

------------------------------------------------------------------------

## Ejercicio 2: de largo a ancho

```{r sol17-2}
paises_ancha <- paises |> 
  select(pais, anio, esperanza_de_vida) |> 
  pivot_wider(names_from = anio, values_from = esperanza_de_vida)

paises_ancha
dim(paises_ancha)   # 142 13
```

**Respuesta esperada.** 142 filas y 13 columnas: `pais` más los doce años, de
1952 a 2007.

¿Está ordenada? **No.** Los nombres de doce de las trece columnas son valores del
año, no nombres de variables. Es exactamente el problema de `tabla4a`.

Para qué sirve mejor: para **mirarla**. Un lector ve de un vistazo la trayectoria
de cada país en una sola línea, y comparar el primer año con el último es
inmediato. También sirve para calcular a mano diferencias entre dos años
concretos.

Para qué sirve peor: para casi todo lo demás. No se puede graficar la esperanza
de vida contra el año, porque el año no es una columna. No se puede agrupar por
año, ni filtrar por año, ni calcular un promedio por década. Un buen ejemplo
concreto que suelen dar: `ggplot(aes(x = anio, y = esperanza_de_vida))` no tiene
de dónde sacar ninguna de las dos.

------------------------------------------------------------------------

## Ejercicio 3: y de vuelta

```{r sol17-3a}
paises_larga <- paises_ancha |> 
  pivot_longer(
    cols      = -pais,
    names_to  = "anio",
    values_to = "esperanza_de_vida"
  )

nrow(paises_larga)          # 1704
class(paises_larga$anio)    # "character"
```

```{r sol17-3b}
paises_larga2 <- paises_ancha |> 
  pivot_longer(
    cols            = -pais,
    names_to        = "anio",
    values_to       = "esperanza_de_vida",
    names_transform = list(anio = as.integer)
  )

class(paises_larga2$anio)   # "integer"
```

```{r sol17-3c}
paises_larga |> arrange(anio) |> head()
```

**Respuesta esperada.** Las dos versiones vuelven a 1704 filas. La diferencia es
el tipo de `anio`.

Con `anio` como texto, `arrange()` ordena **alfabéticamente**. Con estos años, de
1952 a 2007, el orden alfabético y el numérico coinciden por casualidad, porque
todos tienen cuatro dígitos y empiezan por 1 o por 2. Conviene aprovechar para
enseñar por qué eso es una trampa: en cuanto los valores tengan distinto número de
dígitos, el orden alfabético pone `"10"` antes que `"9"`. Se puede demostrar en
clase con `sort(c("9", "10", "100"))`.

Por qué `pivot_longer()` devuelve texto: porque los valores de `anio` **eran
nombres de columna**, y los nombres de columna en R son siempre cadenas de texto.
La función no tiene manera de saber que esa cadena representaba un número, así
que no se lo inventa. El argumento `names_transform` existe precisamente para
decírselo.

También vale la solución con `mutate(anio = as.integer(anio))` después del pivot.

------------------------------------------------------------------------

## Ejercicio 4: dos columnas que son una variable

```{r sol17-4a}
millas_larga <- millas |> 
  pivot_longer(
    cols      = c(ciudad, autopista),
    names_to  = "tipo_de_via",
    values_to = "millas_por_galon"
  )

dim(millas_larga)   # 468 11
```

```{r sol17-4b}
ggplot(millas_larga, aes(x = tipo_de_via, y = millas_por_galon)) +
  geom_boxplot()

ggplot(millas_larga, aes(x = tipo_de_via, y = millas_por_galon)) +
  geom_boxplot() +
  facet_wrap(~ clase)
```

**Respuesta esperada.** 468 filas (234 por 2) y 11 columnas: se fueron dos y
llegaron dos.

La primera gráfica enseña lo esperado, que el rendimiento en autopista es más
alto. La segunda enseña lo interesante: la **brecha** entre ciudad y autopista no
es igual en todas las clases. En los pickup y los SUV las dos cajas están bajas y
cerca; en los compactos y subcompactos la diferencia es mucho mayor.

Por qué no se podía con la tabla original: `ggplot()` mapea **una columna** a cada
eje. Con `ciudad` y `autopista` en columnas separadas, no hay ninguna columna que
diga "tipo de vía", así que no hay nada que poner en el eje horizontal. Se podrían
dibujar dos capas `geom_boxplot()` a mano, una por columna, pero entonces no
comparten eje, no hay leyenda y no se puede usar `facet_wrap()`. Esta es la
demostración más clara del capítulo de por qué ordenar sirve para algo.

------------------------------------------------------------------------

## Ejercicio 5: juntar y volver a partir

```{r sol17-5}
paises_unida <- paises |> 
  unite(pais_anio, pais, anio, sep = "_")

head(paises_unida$pais_anio)

sin_convert <- paises_unida |> 
  separate(pais_anio, into = c("pais", "anio"), sep = "_")
class(sin_convert$anio)   # "character"

con_convert <- paises_unida |> 
  separate(pais_anio, into = c("pais", "anio"), sep = "_", convert = TRUE)
class(con_convert$anio)   # "integer"

nrow(sin_convert); nrow(con_convert)   # 1704 las dos
```

**Respuesta esperada.** Sin `convert`, `anio` es texto; con `convert = TRUE`,
numérico. 1704 filas en los dos casos.

Por qué no adivina sola: porque `separate()` parte **texto**, y lo que sale de
partir texto es texto. Adivinar el tipo cuesta trabajo (hay que mirar la columna
entera) y a veces se equivoca, así que `tidyr` prefiere no hacerlo salvo que se lo
pidas. Es la misma filosofía del tibble: hacer menos y avisar más.

El caso del guion bajo en el nombre: `separate()` parte por **cada** aparición del
separador, así que un país llamado `Costa_Rica` produciría tres pedazos para dos
huecos, y `tidyr` avisaría con "Expected 2 pieces". En estos datos no pasa porque
`unite()` usó un guion bajo y ningún nombre lo tiene, pero es la razón por la que
conviene escoger un separador que no exista en los datos, como `"|"` o `"::"`.

**Punto para discutir en clase.** Este ejercicio parece artificial y no lo es: es
exactamente lo que hay que hacer con una columna que llega como
`"2016-08-01 15:30"` o como `"Aguadilla-03"`.

------------------------------------------------------------------------

## Ejercicio 6: el faltante que no se ve

```{r sol17-6a}
mediciones <- tribble(
  ~parcela, ~anio, ~plantas,
  "P1",      2022,       12,
  "P1",      2023,       15,
  "P1",      2024,       18,
  "P2",      2022,       30,
  "P2",      2023,       28,
  "P3",      2022,       44,
  "P3",      2024,       40,
  "P4",      2023,        9,
  "P4",      2024,       11
)

nrow(mediciones)   # 9
```

```{r sol17-6b}
mediciones |> 
  pivot_wider(names_from = anio, values_from = plantas)
# 4 filas, 4 columnas, con tres NA
```

```{r sol17-6c}
mediciones |> 
  complete(parcela, anio)
# 12 filas: las 9 originales más las 3 que faltaban, con NA en plantas
```

**Respuesta esperada.** La tabla ancha tiene 4 filas y 4 columnas con exactamente
tres `NA`. `complete()` lleva la tabla larga de 9 a 12 filas.

Cuál usar en datos de campo: **`complete()`**, y por dos razones. La primera es
que no cambia la forma de la tabla, así que el resto del análisis sigue igual. La
segunda es que se puede correr como una **revisión**, comparando `nrow()` antes y
después: si el número sube, hay datos que faltan y hay que averiguar por qué. La
tabla ancha sirve para verlo de un vistazo, pero no encaja con el resto del flujo
de trabajo.

Lo que habría pasado sin hacerlos explícitos: el promedio por parcela se habría
calculado sobre **distinto número de años** en cada parcela, sin que nada avisara.
P1 tendría promedio de tres años, P2 y P3 de dos, P4 de dos. Comparar esos cuatro
números como si fueran comparables es un error, y es invisible: no hay `NA`, no
hay advertencia, solo cuatro promedios de aspecto normal. Es la misma lección del
tercer mes incompleto en el capítulo de importar datos.

------------------------------------------------------------------------

## Ejercicio 7 (bono): desordenar a propósito

```{r sol17-7}
tabla_informe <- millas |> 
  group_by(clase, anio) |> 
  summarise(autopista_promedio = mean(autopista), .groups = "drop") |> 
  pivot_wider(names_from = anio, values_from = autopista_promedio) |> 
  mutate(diferencia = `2008` - `1999`)

tabla_informe
```

**Respuesta esperada.** Siete filas (una por clase) y tres columnas antes de
añadir la diferencia: `clase`, `1999` y `2008`. La columna `diferencia` sale casi
toda cerca de cero: entre 1999 y 2008 el rendimiento en autopista apenas cambió,
que es de por sí un resultado que da para conversación.

Fíjate en que para calcular la diferencia hubo que escribir `` `2008` `` y
`` `1999` `` entre acentos graves, otra vez porque un nombre no puede empezar por
número. Es un recordatorio de que las tablas anchas son incómodas de programar.

La contradicción, resuelta: **ordenada para calcular, ancha para enseñar.** Las
dos formas son correctas, sirven para cosas distintas y convertir de una a la otra
cuesta una línea. El error no es usar una tabla ancha; el error es hacer el
análisis sobre ella.

La regla que se busca, escrita con sus palabras: mientras estés calculando,
agrupando, filtrando o graficando, la tabla va larga y ordenada; solo en el último
paso, el de presentar, se ensancha con `pivot_wider()`. Ninguna tabla ancha
debería ser la entrada de otro cálculo.

------------------------------------------------------------------------

## Nota de corrección

El Ejercicio 4 es el más importante del capítulo: es el único donde el estudiante
ve con sus propios ojos que una gráfica es **imposible** con la tabla desordenada
y trivial con la ordenada. Si hay poco tiempo para corregir, ese es el que hay que
leer con cuidado.

Resultados comparables: 1704 por 6 (Ej. 1), 142 por 13 (Ej. 2), 1704 y el tipo de
`anio` (Ej. 3), 468 por 11 (Ej. 4), 1704 en los dos casos (Ej. 5), tres `NA` y 12
filas (Ej. 6), 7 filas (Ej. 7).
