---
title: "Soluciones: Capítulo Factores (niveles, orden, fct_reorder, fct_infreq, fct_lump_n, fct_collapse)"
author: "Raymond L. Tremblay (uso del profesor)"
output:
  html_document:
    toc: true
    toc_float: true
---

<!--
NO INCLUIR EN _bookdown.yml.
Corresponde a: 19-Factores.Rmd (Capítulo 21 del libro)
Hoja del estudiante: Ejercicios/Ejercicios_Capitulo_21_factores.Rmd
-->

```{r setup, include=FALSE}
knitr::opts_chunk$set(echo = TRUE, message = FALSE, warning = FALSE, eval = FALSE)
library(tidyverse)
library(datos)
```

Estas son soluciones **de referencia**. En los ejercicios 1 y 5 el estudiante
escoge el orden y la agrupación, así que no hay una única respuesta correcta: lo
que se evalúa es que la justifique.

------------------------------------------------------------------------

## Ejercicio 1: texto contra factor

```{r sol19-1}
class(millas$clase)   # "character"

ggplot(millas, aes(x = clase)) + geom_bar()

orden <- c("2seater", "subcompact", "compact", "midsize",
           "minivan", "suv", "pickup")

millas_f <- millas |> mutate(clase = factor(clase, levels = orden))

levels(millas_f$clase)   # 7 niveles, en ese orden

ggplot(millas_f, aes(x = clase)) + geom_bar()
```

**Respuesta esperada.** `clase` es `"character"`. Sin convertir, las barras salen
en orden alfabético: 2seater, compact, midsize, minivan, pickup, subcompact, suv.

Quién escogió ese orden: **nadie**. Es el único orden que R puede darle a un
vector de texto, y no tiene ninguna relación con el tamaño, el precio ni el
consumo de los vehículos. Que `subcompact` quede entre `pickup` y `suv` no
significa nada.

El orden que proponga el estudiante puede ser distinto del de arriba y estar
igual de bien, siempre que lo justifique. Lo que **no** vale es un orden
arbitrario sin explicación.

------------------------------------------------------------------------

## Ejercicio 2: `fct_reorder()`

```{r sol19-2}
resumen <- millas |> 
  group_by(clase) |> 
  summarise(autopista_mediana = median(autopista))

ggplot(resumen, aes(x = autopista_mediana, y = clase)) +
  geom_point()

ggplot(resumen, aes(x = autopista_mediana,
                    y = fct_reorder(clase, autopista_mediana))) +
  geom_point() +
  labs(y = "clase")
```

**Respuesta esperada.** En la versión ordenada, `pickup` queda abajo del todo y
`compact` o `subcompact` arriba, con los demás formando una escalera continua.

Qué se ve en la segunda y no en la primera: el **patrón**. Con el orden
alfabético los puntos suben y bajan sin sentido y el ojo no puede leer nada; con
el orden por mediana, la gráfica enseña de un vistazo el ranking completo y
además cuánta distancia hay entre unas clases y otras. Los datos son idénticos,
lo único que cambió es el orden de las filas.

Por qué el orden alfabético es casi siempre el peor: porque depende del **nombre**
de la categoría, que es la única propiedad que con seguridad no tiene ninguna
relación con lo que se está midiendo. Es un orden real (no es aleatorio), y esa
es justamente la trampa: parece que significa algo.

------------------------------------------------------------------------

## Ejercicio 3: ordenar por frecuencia

```{r sol19-3}
millas |> 
  mutate(fabricante = fct_rev(fct_infreq(fabricante))) |> 
  ggplot(aes(y = fabricante)) +
  geom_bar()

# sin fct_rev(): la barra más larga queda abajo
millas |> 
  mutate(fabricante = fct_infreq(fabricante)) |> 
  ggplot(aes(y = fabricante)) +
  geom_bar()
```

**Respuesta esperada.** Con las dos funciones, la barra más larga queda arriba.
Sin `fct_rev()`, queda abajo.

Por qué hace falta en horizontales y no en verticales: el eje vertical de
`ggplot` crece **hacia arriba**, así que el primer nivel del factor se dibuja
abajo. En el eje horizontal, que crece hacia la derecha, el primer nivel se
dibuja a la izquierda, que es donde uno empieza a leer. Es decir, `fct_infreq()`
hace lo mismo en los dos casos; lo que cambia es dónde cae el "primero".

Por qué barras horizontales para esta variable: porque hay 15 fabricantes con
nombres largos (`volkswagen`, `land rover`). En vertical las etiquetas se
encabalgan y hay que girarlas 45 grados; en horizontal se leen de corrido, sin
inclinar la cabeza.

------------------------------------------------------------------------

## Ejercicio 4: demasiadas categorías

```{r sol19-4}
n_distinct(millas$fabricante)   # 15

millas_lump <- millas |> 
  mutate(fabricante5 = fct_lump_n(fabricante, n = 5, other_level = "Otros"))

millas_lump |> count(fabricante5, sort = TRUE)
nlevels(millas_lump$fabricante5)          # 6
sum(count(millas_lump, fabricante5)$n)    # 234
```

**Respuesta esperada.** 15 fabricantes; después de agrupar, 6 niveles (los 5 más
frecuentes más `"Otros"`), y la suma sigue dando 234. `"Otros"` acaba siendo la
categoría más grande de todas, cosa que sorprende a algunos y que conviene
comentar: diez fabricantes pequeños juntos pesan más que cualquiera de los cinco
grandes.

Cuándo sería deshonesto: siempre que la categoría agrupada se presente como si
fuera una categoría real. Dos ejemplos concretos que valen la pena en clase:

- Una gráfica donde `"Otros"` es la barra más alta y el lector cree que existe un
  fabricante llamado así.
- Un análisis donde se agrupan las especies raras en "otras" y después se
  concluye que "las otras especies" tienen una tendencia distinta. La tendencia
  es de la mezcla, no de ninguna especie.

La regla: agrupar está bien, y a veces es necesario; lo que hay que hacer siempre
es **decir en el texto** cuáles categorías se agruparon y con qué criterio.

------------------------------------------------------------------------

## Ejercicio 5: agrupar a mano

```{r sol19-5}
millas_dos <- millas |> 
  mutate(tamano = fct_collapse(
    factor(clase),
    pequenos = c("2seater", "subcompact", "compact"),
    grandes  = c("midsize", "minivan", "suv", "pickup")
  ))

millas_dos |> count(tamano)
nlevels(millas_dos$tamano)   # 2

ggplot(millas_dos, aes(x = tamano, y = autopista)) +
  geom_boxplot()
```

**Respuesta esperada.** Dos niveles, 234 vehículos en total, y una diferencia
clara: los pequeños rinden bastante más en autopista.

La agrupación de cada estudiante puede ser distinta. Lo que se evalúa es la
justificación. Una agrupación razonable separa por tamaño o por peso; una
agrupación que meta `2seater` con `suv` "porque los dos son caros" también vale
si el estudiante la defiende y la usa de forma coherente.

Qué se perdió: la variación **dentro** de cada grupo. En las siete clases se veía
que `subcompact` era la más dispersa, que `2seater` se salía de la tendencia, y
que `midsize` y `compact` estaban más cerca entre sí de lo que sugiere la
división en dos. Todo eso desaparece.

Sobre si la conclusión sería la misma: en este caso sí, porque la diferencia es
grande. Conviene señalar que ese es precisamente el peligro: agrupar casi siempre
**refuerza** la conclusión que uno ya tenía, porque elimina los casos que no
encajan.

------------------------------------------------------------------------

## Ejercicio 6: el nivel que sigue ahí

```{r sol19-6}
millas_f <- millas |> mutate(clase = factor(clase))

sin_2seater <- millas_f |> filter(clase != "2seater")

levels(sin_2seater$clase)                       # 7 niveles
sin_2seater |> count(clase)                     # 6 filas
sin_2seater |> count(clase, .drop = FALSE)      # 7 filas, una con n = 0

sin_2seater |> 
  mutate(clase = fct_drop(clase)) |> 
  pull(clase) |> 
  levels()                                      # 6 niveles
```

**Respuesta esperada.** `levels()` sigue devolviendo 7, porque filtrar filas no
toca la definición del factor. `count()` devuelve 6, porque por defecto descarta
los niveles vacíos. `count(clase, .drop = FALSE)` devuelve 7, con `2seater` en
cero. `fct_drop()` elimina de verdad el nivel vacío y deja 6.

Cuándo querer ver el cero y cuándo no: se quiere ver cuando el cero es un
**resultado**, y no se quiere ver cuando la categoría sencillamente no
corresponde a este análisis.

El ejemplo del campo es el corazón del ejercicio. Si fuiste a una parcela, la
buscaste y no encontraste ninguna *Lepanthes rupestris*, el cero es un dato: dice
que la especie estaba ausente ahí. Si en cambio esa parcela nunca se muestreó, no
hay cero, hay un `NA`: no sabes qué había. Las dos cosas se ven igual en una tabla
de conteos y significan cosas opuestas.

- Cero real, especie buscada y no encontrada: `count(.drop = FALSE)`.
- Categoría que no aplica a este subconjunto: `fct_drop()`.
- Dato que no se tomó: no es ninguna de las dos, es un `NA` y hay que tratarlo
  como tal.

**Punto para discutir en clase.** Esta es probablemente la idea más importante
del capítulo para gente que trabaja con datos de campo, y no tiene nada que ver
con la programación.

------------------------------------------------------------------------

## Ejercicio 7 (bono): la errata que se convierte en `NA`

```{r sol19-7}
millas_mal <- millas
millas_mal$clase[c(1, 50, 100)] <- "compacto"

niveles_ok <- c("2seater", "compact", "midsize", "minivan",
                "pickup", "subcompact", "suv")

f_silencioso <- factor(millas_mal$clase, levels = niveles_ok)
sum(is.na(f_silencioso))     # 3, sin ningún aviso

f_avisado <- parse_factor(millas_mal$clase, levels = niveles_ok)
sum(is.na(f_avisado))        # 3, con una advertencia que nombra "compacto"
```

**Respuesta esperada.** Las dos producen 3 `NA`. La diferencia está en que
`parse_factor()` avisa con un mensaje del tipo "3 parsing failures" y una tabla
que dice en qué filas ocurrió y cuál era el valor problemático.

Cuál querer en 5000 filas de datos de campo: `parse_factor()`, sin duda. Con
`factor()` esos tres valores se convierten en faltantes y desaparecen del
análisis sin dejar rastro; el estudiante nunca se entera de que escribió
"compacto" en vez de "compact", o "*Lepanthes rupestre*" en vez de
"*Lepanthes rupestris*".

La línea que hay que correr después, y que es la respuesta que se busca:

```{r sol19-7b}
sum(is.na(f_silencioso))
# o, mejor todavía, ver cuáles fueron:
setdiff(unique(millas_mal$clase), niveles_ok)
```

`setdiff()` contesta directamente "qué valores hay en mis datos que no están en
mi lista de niveles", que es la pregunta correcta. Es la misma idea del
`anti_join()` del capítulo de datos relacionados, aplicada a un vector.

------------------------------------------------------------------------

## Nota de corrección

Los ejercicios 1, 2 y 3 son mecánicos y se corrigen rápido. Los que de verdad
importan son el 4, el 5 y el 6:

- el 4 y el 5 porque enseñan que agrupar categorías es una **decisión de
  análisis** que hay que justificar, no un arreglo cosmético;
- el 6 porque la diferencia entre un cero y un dato ausente es una idea que van a
  usar en su tesis, con o sin R.

Resultados comparables: 7 niveles (Ej. 1), `pickup` en un extremo (Ej. 2), la
barra más larga arriba (Ej. 3), 15 fabricantes y 6 niveles con 234 vehículos
(Ej. 4), 2 niveles y 234 (Ej. 5), la secuencia 7 / 6 / 7 / 6 (Ej. 6), y 3 `NA`
en los dos casos (Ej. 7).
