---
title: "Soluciones: Capítulo Cadenas de caracteres (stringr, expresiones regulares)"
author: "Raymond L. Tremblay (uso del profesor)"
output:
  html_document:
    toc: true
    toc_float: true
---

<!--
NO INCLUIR EN _bookdown.yml.
Corresponde a: 20-Strings.Rmd (Capítulo 22 del libro)
Hoja del estudiante: Ejercicios/Ejercicios_Capitulo_22_strings.Rmd
-->

```{r setup, include=FALSE}
knitr::opts_chunk$set(echo = TRUE, message = FALSE, warning = FALSE, eval = FALSE)
library(tidyverse)
library(stringr)
library(datos)
```

Estas son soluciones **de referencia**. En expresiones regulares casi siempre hay
varios patrones correctos para lo mismo; lo que se evalúa es que el patrón haga lo
que se pide y que el estudiante sepa explicar por qué.

------------------------------------------------------------------------

## Ejercicio 1: lo básico

```{r sol20-1}
millas_e <- millas |> 
  mutate(
    etiqueta = str_to_upper(str_c(fabricante, modelo, sep = " ")),
    largo    = str_length(etiqueta)
  )

millas_e |> arrange(desc(largo)) |> select(etiqueta, largo) |> head(3)
millas_e |> arrange(largo)       |> select(etiqueta, largo) |> head(3)

sum(is.na(millas_e$etiqueta))   # 0
nrow(millas_e)                  # 234
```

```{r sol20-1b}
str_length("Añasco")   # 6
str_length("Anasco")   # 6
nchar("Añasco", type = "bytes")   # 7: la ñ ocupa dos bytes en UTF-8
```

**Respuesta esperada.** Las etiquetas más largas son las de los Chevrolet
`c1500 suburban 2wd` y compañía, por encima de 25 caracteres. Las más cortas son
modelos de una sola palabra, como el `AUDI A4` o el `HONDA CIVIC`.

Sobre los acentos: `str_length()` cuenta **caracteres**, no bytes, así que
`"Añasco"` da 6 igual que `"Anasco"`, que es lo que uno quiere. La función de base
R `nchar()` puede contar bytes si se le pide, y entonces la ñ cuenta doble porque
en UTF-8 ocupa dos. Es la razón práctica para preferir `stringr` cuando se trabaja
en español: sus funciones dan la respuesta que un humano esperaría.

------------------------------------------------------------------------

## Ejercicio 2: anclas

```{r sol20-2}
nombres <- unique(as.character(paises$pais))
length(nombres)   # 142

empiezan_vocal <- str_subset(nombres, "^[AEIOUaeiou]")
terminan_a     <- str_subset(nombres, "a$")
las_dos        <- str_subset(nombres, "^[AEIOUaeiou].*a$")

length(empiezan_vocal); length(terminan_a); length(las_dos)

all(las_dos %in% empiezan_vocal)   # TRUE
all(las_dos %in% terminan_a)       # TRUE

# sin anclas
sin_ancla <- str_subset(nombres, "a")
length(sin_ancla)
```

**Respuesta esperada.** La tercera lista es la intersección de las dos primeras y
por tanto la más corta; las dos comprobaciones con `%in%` dan `TRUE`.

Sin anclas, el patrón `"a"` encuentra **cualquier** nombre que tenga una `a` en
cualquier sitio, que son casi todos. El ejemplo concreto que se busca en la
explicación: `"Argentina"` sale en las tres búsquedas, pero `"Canadá"` sale en la
de "sin anclas" y no en la de "empieza por vocal", y `"Panamá"` no termina en `a`
sino en `á`, cosa que conviene señalar porque enseña que el acento **es otro
carácter distinto**.

**Punto para discutir en clase.** Ese detalle de `á` frente a `a` es exactamente
el problema que aparece al trabajar con datos en español, y la razón por la que
las clases de caracteres del capítulo llevan `[aáeéiíoóuú]` y no solo `[aeiou]`.

------------------------------------------------------------------------

## Ejercicio 3: sacar el número de un código sucio

```{r sol20-3}
codigos <- c("P-01", "p 2", "PARCELA_3", "  P04  ", "parcela 5", "P6")

numeros <- codigos |> 
  str_extract("\\d+") |> 
  as.numeric()

numeros   # 1 2 3 4 5 6
sum(is.na(numeros))   # 0
```

```{r sol20-3b}
str_extract("P-01-bis", "\\d+")     # "01": solo el primero
str_extract("P-2018-01", "\\d+")    # "2018": tampoco es lo que uno quería
str_extract_all("P-01-bis", "\\d+") # todos, en una lista
```

**Respuesta esperada.** Los números del 1 al 6, sin `NA`.

Por qué el mismo patrón sirve para `"P-01"` y para `"P6"`: porque `\d+` no dice
nada sobre lo que hay alrededor. Dice "uno o más dígitos seguidos", y eso está
igual de presente en los dos. Todo lo demás (la letra, el guion, los espacios, la
mayúscula) el patrón sencillamente lo ignora. Es la ventaja de las expresiones
regulares sobre cortar por posición con `str_sub()`, que aquí no funcionaría
porque el número está en un sitio distinto en cada código.

Con `"P-01-bis"`, `str_extract()` devuelve `"01"`, porque solo devuelve la
**primera** coincidencia. Con `"P-2018-01"` devuelve `"2018"`, que casi seguro no
es lo que se quería: es un buen momento para enseñar que el patrón hay que
mirarlo contra los datos reales, no contra los datos imaginados.

------------------------------------------------------------------------

## Ejercicio 4: normalizar

```{r sol20-4}
numero  <- codigos |> 
  str_trim() |> 
  str_to_upper() |> 
  str_extract("\\d+") |> 
  str_pad(width = 2, pad = "0")

limpios <- str_c("P", numero)

limpios              # "P01" "P02" "P03" "P04" "P05" "P06"
n_distinct(limpios)  # 6
```

Lo mismo sin pipes, por si alguien prefiere leerlo así:

```{r sol20-4b}
numero  <- str_pad(str_extract(str_trim(codigos), "\\d+"), width = 2, pad = "0")
limpios <- str_c("P", numero)
limpios
```

**Respuesta esperada.** Los seis códigos normalizados, y `n_distinct()` igual a 6.

Lo de `n_distinct()` es la parte importante y suele pasar desapercibida: **antes**
de limpiar también daba 6, pero por la razón equivocada. Daba 6 porque las seis
cadenas eran literalmente distintas, no porque hubiera seis parcelas. Si la
libreta tuviera `"P-01"` y `"p 1"`, `n_distinct()` habría dado 7 para seis
parcelas, y nadie se habría enterado.

Sobre el `left_join()`: habría fallado en silencio. `"P-01"` no es `"P01"`, así
que esas filas no encontrarían pareja y quedarían con `NA` en las coordenadas.
Es exactamente el tercer problema del capítulo de datos relacionados ("la clave
está escrita de dos maneras"), y este ejercicio es la herramienta para
arreglarlo.

------------------------------------------------------------------------

## Ejercicio 5: contar palabras

```{r sol20-5}
frase <- "El muestreo se hizo en 2016, 2017 y 2018."

por_espacio <- str_split(frase, " ")[[1]]
por_palabra <- str_split(frase, boundary("word"))[[1]]

por_espacio
por_palabra

length(por_espacio)   # 9
length(por_palabra)   # 9 elementos "de verdad", sin puntuación pegada
```

**Respuesta esperada.** Los dos números pueden coincidir o no según la frase; lo
que siempre cambia es el **contenido**.

Partiendo por el espacio, los pedazos salen con la puntuación pegada: `"2016,"`
con la coma y `"2018."` con el punto. Si después se cuentan palabras únicas,
`"2018."` y `"2018"` se cuentan como dos palabras distintas.

`boundary("word")` entiende dónde empieza y acaba una palabra de verdad: descarta
la puntuación y los espacios sobrantes, y no se confunde con dos espacios
seguidos ni con un salto de línea.

Cuál usar para contar palabras: `boundary("word")`, sin duda. Es lo que hacen los
ejemplos del Quijote y de Alicia del capítulo, y es la razón por la que ahí las
listas de palabras más frecuentes salen limpias.

------------------------------------------------------------------------

## Ejercicio 6: las cinco herramientas

```{r sol20-6}
patron <- "\\d"

sum(str_detect(millas$modelo, patron))
length(str_subset(millas$modelo, patron))
length(str_which(millas$modelo, patron))
# los tres dan el mismo número

head(str_subset(millas$modelo, patron))
head(str_extract(millas$modelo, patron), 20)
head(str_replace(millas$modelo, "\\d+", "#"), 20)
```

**Respuesta esperada.** Los tres primeros dan el mismo número, y esa igualdad es
lo que hay que ver en la entrega: demuestra que el estudiante entendió que las
tres contestan la misma pregunta.

La tabla que se pide, más o menos:

| Función | Qué devuelve | Cuándo usarla |
|:--|:--|:--|
| `str_detect()` | un `TRUE`/`FALSE` por elemento | dentro de `filter()`, o para contar con `sum()` |
| `str_subset()` | las cadenas que coinciden | cuando quieres ver la lista |
| `str_which()` | las **posiciones** que coinciden | cuando necesitas los índices para otra cosa |
| `str_extract()` | el pedazo que coincidió, o `NA` | para sacar un dato del texto |
| `str_replace()` | la cadena con el cambio hecho | para limpiar o anonimizar |

Sobre los `NA` de `str_extract()`: **no** son un error. Significan que esa cadena
no tenía ningún dígito, así que no hay nada que extraer. `str_detect()` habría
dicho `FALSE` para esas mismas filas. Que el estudiante relacione las dos cosas es
la mejor señal de que entendió el capítulo.

------------------------------------------------------------------------

## Ejercicio 7 (bono): referencias previas

```{r sol20-7}
nombres <- unique(as.character(paises$pais))

letra_doble <- str_subset(nombres, "(.)\\1")
par_repetido <- str_subset(nombres, "(..)\\1")

letra_doble
par_repetido

setdiff(letra_doble, par_repetido)   # tienen letra doble pero no par repetido
setdiff(par_repetido, letra_doble)   # tienen par repetido pero no letra doble
```

**Respuesta esperada.** Las dos listas son distintas y **ninguna contiene a la
otra**, que es lo que los dos `setdiff()` demuestran.

La diferencia entre los dos patrones:

- `(.)\1` captura **un** carácter y pide que el siguiente sea el mismo. Encuentra
  letras dobles: la `rr` de Marruecos, la `ss` o `ll` de varios nombres.
- `(..)\1` captura **dos** caracteres y pide que los dos siguientes sean los
  mismos dos, en el mismo orden. Encuentra sílabas repetidas, como el `nana` de
  banana.

Un nombre puede tener lo primero y no lo segundo (una `rr` suelta), o lo segundo y
no lo primero (`anan`, donde no hay dos letras iguales seguidas). Por eso ninguna
lista contiene a la otra, y por eso el ejercicio pide los dos `setdiff()`.

Casos propios que suelen mencionar, y todos valen: una celda donde alguien pegó
dos veces el mismo nombre de especie, un código de individuo duplicado dentro del
mismo campo, un nombre de archivo con el año escrito dos veces. La idea general es
que una referencia previa busca **repetición**, que es una de las señales más
fiables de un error de captura.

------------------------------------------------------------------------

## Nota de corrección

Los ejercicios 3 y 4 son los que de verdad les van a servir: son la limpieza de
códigos de campo, que es el trabajo real con texto en biología. El 4 además
conecta con el capítulo de datos relacionados, y vale la pena decirlo en clase.

El 6 es el más importante conceptualmente: si entienden que las cinco funciones
usan el mismo patrón y solo cambian en qué devuelven, el resto de `stringr` se
aprende solo leyendo la ayuda.

Resultados comparables: etiqueta de más de 25 caracteres (Ej. 1), 142 nombres y la
intersección más corta (Ej. 2), los números 1 a 6 sin `NA` (Ej. 3), `"P01"` a
`"P06"` (Ej. 4), dos listas con distinto contenido (Ej. 5), tres números iguales
(Ej. 6), y dos `setdiff()` no vacíos (Ej. 7).
