---
title: "Soluciones: Capítulo Opciones de knitr"
author: "Raymond L. Tremblay (uso del profesor)"
output:
  html_document:
    toc: true
    toc_float: true
---

<!--
NO INCLUIR EN _bookdown.yml.
Corresponde a: 22-Opciones-de-knitr.Rmd (Capítulo 24 del libro)
Hoja del estudiante: Ejercicios/Ejercicios_Capitulo_24_knitr.Rmd
-->

```{r setup, include=FALSE}
knitr::opts_chunk$set(echo = TRUE, message = FALSE, warning = FALSE, eval = FALSE)
library(tidyverse)
library(datos)
```

Estas son soluciones **de referencia**. Este capítulo se corrige mirando el
`.html` del estudiante al lado de su `.Rmd`: si solo se mira el código no se puede
saber si el efecto salió bien.

------------------------------------------------------------------------

## Ejercicio 1: las cuatro maneras de esconder algo

La tabla completa, que es la respuesta del ejercicio:

| Opción | ¿Se ejecutó? | ¿Se vio el código? | ¿Se vio el resultado? |
|:--|:--|:--|:--|
| `echo=FALSE` | **sí** | no | **sí** |
| `eval=FALSE` | no | **sí** | no |
| `include=FALSE` | **sí** | no | no |
| `results='hide'` | **sí** | **sí** | no |

**Respuesta esperada.** Uno enseña solo el número (`echo=FALSE`), dos enseñan solo
el código (`eval=FALSE` y `results='hide'`), y uno no enseña nada
(`include=FALSE`).

Cuáles crean el objeto: las **tres** que se ejecutan, o sea todas menos
`eval=FALSE`. Esa es la distinción que hay que exigir en la explicación, porque es
la que causa problemas de verdad: `include=FALSE` es invisible **y** deja el
objeto listo, y por eso es la opción del bloque `setup` de todos los documentos.

Matiz que vale la pena mencionar: `results='hide'` esconde la salida de **texto**
pero **no las gráficas**. Para esconder una gráfica hace falta
`fig.show='hide'`. Se ve en la tabla del capítulo, pero casi nadie se fija.

------------------------------------------------------------------------

## Ejercicio 2: avisos y mensajes

```{r sol22-2}
library(dplyr)
library(MASS)
# Attaching package: 'MASS'
# The following object is masked from 'package:dplyr': select
```

**Respuesta esperada.** El aviso sale como **mensaje**, no como advertencia, así
que desaparece con `message=FALSE` y **no** con `warning=FALSE`. Que el estudiante
note eso ya vale medio ejercicio: los dos parecen lo mismo en la pantalla y no lo
son.

Sobre si `message=FALSE` resuelve el problema: **no**, solo apaga el aviso. El
enmascaramiento sigue ahí, y a partir de ese `library(MASS)` cualquier `select()`
del documento es la de `MASS`, que hace algo completamente distinto. El error
aparecerá más tarde, en otro bloque, y sin ninguna pista de dónde viene.

La solución de verdad, que es la línea que se pide:

```{r sol22-2b}
dplyr::select(millas, clase, autopista)
```

O bien no cargar `MASS` entero y llamar solo lo que haga falta con
`MASS::stepAIC()`. La regla general: cuando dos paquetes chocan, se resuelve con
`::`, no escondiendo el aviso.

**Punto para discutir en clase.** Este es el ejemplo perfecto de que
`warning=FALSE` y `message=FALSE` en el bloque global son cómodos y tienen un
precio: el documento queda limpio, pero uno deja de enterarse de cosas que
importan. Vale la pena que sepan que el libro del curso los tiene puestos.

------------------------------------------------------------------------

## Ejercicio 3: la trampa del `eval=FALSE`

```{r sol22-3a}
datos_millas <- millas |> filter(anio == 2008)
```

```{r sol22-3b}
nrow(datos_millas)
# Error: object 'datos_millas' not found
```

**Respuesta esperada.** Error limpio, con el nombre del objeto en el mensaje.

La diferencia con el ejemplo del capítulo: allí el objeto se llamaba `data`, y
`data` **ya existe** en R: es una función de base. Así que R no falló, encontró la
función y le calculó el promedio, que no tiene sentido y da `NA` con una
advertencia. Aquí `datos_millas` no existe en ningún sitio, así que el fallo es
inmediato y claro.

Cuál comportamiento es preferible: el **error**, sin duda, y la justificación
tiene que conectar con el capítulo de errores comunes. Un error para el trabajo y
señala la línea; un `NA` silencioso sigue viajando por el análisis. La lección
práctica que se deriva: **no le pongas a tus objetos nombres que R ya usa**
(`data`, `df`, `c`, `t`, `mean`, `sum`, `matrix`).

------------------------------------------------------------------------

## Ejercicio 4: el tamaño de una figura

```{r sol22-4, fig.width=8}
ggplot(millas, aes(cilindrada, autopista)) + geom_point()
```

**Respuesta esperada.** Las dos que comparten el tamaño relativo de las letras son
la **primera** y la **tercera**, las dos de `fig.width=8`. La tercera es la misma
imagen encogida al 40 %, así que todo dentro de ella encogió por igual: las letras
salen más pequeñas en la pantalla pero **en la misma proporción** respecto a la
gráfica.

La segunda, con `fig.width=3`, es distinta: R volvió a dibujar la figura en un
lienzo más pequeño, y como el tamaño del texto en `ggplot` se mide en puntos y no
cambia, las letras ocupan proporcionalmente **mucho más**. Es la razón por la que
una figura hecha grande y encogida después se ve con las letras diminutas.

Para un artículo a una columna: `fig.width` pequeño, alrededor de 3 o 3.5
pulgadas, que es el ancho real de la columna. Así el texto sale del tamaño
correcto **impreso**. Encoger con `out.width` una figura de 8 pulgadas es
exactamente lo que produce esas figuras de artículo con los ejes ilegibles.

------------------------------------------------------------------------

## Ejercicio 5: global contra local

**Respuesta esperada.** Gana el **bloque**. La regla es que lo más específico
manda: `opts_chunk$set()` fija el valor por defecto y cada bloque puede
sobrescribirlo.

Ventaja de lo global: se escribe una vez y vale para todo el documento. En un
libro de treinta capítulos, poner `warning=FALSE` bloque por bloque sería
insostenible, y además cualquiera que abriera el documento vería el mismo criterio
aplicado en todas partes.

Desventaja: es **invisible desde el medio del documento**. Alguien que abra tu
`.Rmd` por la página 40 y vea un bloque sin opciones no puede saber si el código
se va a ver o no, porque eso se decidió en la línea 12. Es el mismo problema del
`setwd()` del capítulo de scripts: una decisión tomada en un sitio que afecta a
todo lo demás.

Buena práctica que conviene mencionar: si vas a **desviarte** de lo global en un
bloque, ponle un comentario corto diciendo por qué. Tu yo de dentro de seis meses
lo agradecerá.

------------------------------------------------------------------------

## Ejercicio 6: `cache`

```{r sol22-6}
Sys.sleep(10)
resumen <- millas |> group_by(clase) |> summarise(m = mean(autopista))
resumen
```

**Respuesta esperada.** La primera compilación tarda unos diez segundos más que
sin el bloque; la segunda, con el caché ya escrito, es casi instantánea.

Lo del comentario es la parte importante: **sí se recalcula**. `cache` compara el
**texto completo del bloque**, comentarios incluidos, con el que guardó la vez
anterior. Si cambia un solo carácter, considera que el bloque es otro y lo vuelve
a ejecutar.

Por qué es peligroso con un archivo de datos: porque mira el **código**, no los
**datos**. Si el bloque hace `read_csv("Datos/censo.csv")` y tú editas ese archivo
por fuera, el código sigue siendo idéntico, así que `cache` te devuelve
tranquilamente el resultado viejo. Puedes pasarte una tarde editando el csv y
viendo siempre el mismo número.

Cómo se arregla, cualquiera de las tres:

- borrar la carpeta `_cache` (la solución de fuerza bruta, y la que se usa);
- `cache.extra = file.mtime("Datos/censo.csv")`, que añade la fecha del archivo a
  lo que `cache` compara;
- no cachear los bloques que leen datos, y cachear solo los que calculan.

------------------------------------------------------------------------

## Ejercicio 7 (bono): escribir el documento desde el código

```{r sol22-7, results='asis'}
resumen <- millas |> 
  group_by(clase) |> 
  summarise(n = n(), autopista = mean(autopista))

for (i in seq_len(nrow(resumen))) {
  cat("### ", resumen$clase[i], "\n\n")
  cat("Hay ", resumen$n[i], " vehículos de esta clase, con un consumo promedio en autopista de ",
      round(resumen$autopista[i], 1), " millas por galón.\n\n", sep = "")
}
```

**Respuesta esperada.** Siete encabezados de nivel 3, con su párrafo, y los siete
en la tabla de contenido.

Sin `results='asis'`, el resultado sale envuelto como salida de consola: se ven
los `###` literales, precedidos de `##` como cualquier otro resultado impreso, y
no se convierten en encabezados. Es la diferencia entre "R me está enseñando un
texto" y "R está escribiendo en el documento".

Detalles que suelen fallar y conviene señalar al corregir:

- Olvidar los `\n\n` finales. Con un solo salto de línea, el encabezado y el
  párrafo se pegan y Markdown no los reconoce.
- Usar `print()` en vez de `cat()`. `print()` añade comillas y el `[1]`.
- Olvidar `sep = ""` en el `cat()` con varias piezas, y acabar con espacios de más
  antes de los puntos.

Situaciones propias que suelen mencionar, y todas son buenas: una ficha por
especie con su gráfica y sus estadísticas; un informe de campo que se rehace
cuando llegan los datos del mes; las hojas de resultados individuales de cada
estudiante.

------------------------------------------------------------------------

## Nota de corrección

Hay que corregir con el `.html` abierto al lado del `.Rmd`. Un estudiante puede
poner las opciones correctas y no darse cuenta de lo que hicieron, y eso se ve
solo en la explicación.

Los dos ejercicios que de verdad importan son el 3 y el 6, y por la misma razón de
siempre en este curso: los dos producen **resultados equivocados sin dar ningún
error**. Un `eval=FALSE` olvidado y un caché desactualizado son dos de las maneras
más comunes de entregar un informe con números viejos.

El 7 es el que más les va a servir a los que sigan con investigación.
