---
title: "Soluciones: Capítulo Fechas y horas (lubridate)"
author: "Raymond L. Tremblay (uso del profesor)"
output:
  html_document:
    toc: true
    toc_float: true
---

<!--
NO INCLUIR EN _bookdown.yml.
Corresponde a: 23-Fechas-horas.Rmd (Capítulo 25 del libro)
Hoja del estudiante: Ejercicios/Ejercicios_Capitulo_25_fechas.Rmd
-->

```{r setup, include=FALSE}
knitr::opts_chunk$set(echo = TRUE, message = FALSE, warning = FALSE, eval = FALSE)
library(tidyverse)
library(lubridate)
library(datos)
```

Estas son soluciones **de referencia**. Los datos de `Datos/crimen_pr.csv` no
cambian, así que los números de los ejercicios 2, 5 y 6 sí son verificables.

```{r sol23-0}
crimen <- read_csv("Datos/crimen_pr.csv")
range(crimen$Fecha)   # 2016-06-01 a 2016-08-01
nrow(crimen)          # 8870
```

------------------------------------------------------------------------

## Ejercicio 1: la misma fecha, cinco maneras

```{r sol23-1}
fechas <- c(
  ymd("2016-08-01"),
  dmy("01/08/2016"),
  mdy("August 1, 2016"),
  ymd("20160801"),
  dmy("01.08.2016")
)

fechas
n_distinct(fechas)   # 1
```

```{r sol23-1b}
mdy("01/08/2016")    # 2016-01-08, sin error ninguno
```

**Respuesta esperada.** Los cinco dan `2016-08-01` y `n_distinct()` da 1.

`mdy("01/08/2016")` **no da error**: devuelve el 8 de enero, una fecha
perfectamente válida y perfectamente equivocada. Ese es el punto del ejercicio.
La ambigüedad no está en R, está en el dato: `01/08/2016` es genuinamente
ambiguo, y ninguna función puede resolverlo sin saber de dónde salió el archivo.

La comprobación que se busca, y que es la respuesta importante: **buscar valores
mayores que 12 en la posición del día**. Si en la columna aparece `25/03/2016`,
entonces el formato es día primero, porque no hay un mes 25. Y si al aplicar una
de las dos funciones salen `NA`, es que esa función era la equivocada:

```{r sol23-1c}
sum(is.na(mdy(columna)))   # muchos NA = el formato no era mes primero
sum(is.na(dmy(columna)))
```

Si **ninguna** de las dos produce `NA`, no hay manera de saberlo desde los datos y
hay que preguntarle a quien los hizo. Es un buen momento para insistir en la
importancia de que un archivo venga con su documentación.

------------------------------------------------------------------------

## Ejercicio 2: extraer las partes

```{r sol23-2}
crimen <- crimen |> 
  mutate(
    dia_semana = wday(Fecha, label = TRUE, abbr = FALSE),
    hora_dia   = hour(Hora)
  )

crimen |> count(dia_semana)
crimen |> count(hora_dia)

ggplot(crimen, aes(x = dia_semana)) + geom_bar()
ggplot(crimen, aes(x = hora_dia)) + geom_bar()
```

**Respuesta esperada.** Siete días y 24 horas, todas con casos. La distribución
por hora es la interesante: hay un valle de madrugada, un pico a media tarde y
otro a última hora de la noche.

Sobre `label = TRUE`: sin él, `wday()` devuelve un **número** del 1 al 7, y la
gráfica sale con un eje numérico que nadie puede leer sin una leyenda mental. Con
`label = TRUE` devuelve un **factor ordenado** con el nombre del día, así que el
eje sale con los nombres y **en el orden correcto de la semana**, no alfabético.
Es la conexión directa con el capítulo de factores: `wday(label = TRUE)` es una de
las pocas funciones que te dan el factor ya bien ordenado.

Detalle que vale la pena señalar: `hour(Hora)` funciona porque `readr` leyó esa
columna como hora. Si hubiera llegado como texto, habría hecho falta convertirla
antes. Es el Ejercicio 7 del capítulo de importar datos, otra vez.

------------------------------------------------------------------------

## Ejercicio 3: `%/%` y `%%`

```{r sol23-3}
horas <- c(1730, 905, 2359, 15, 1200)

h <- horas %/% 100
m <- horas %%  100

h   # 17  9 23  0 12
m   # 30  5 59 15  0

minutos <- h * 60 + m
minutos       # 1050 545 1439 15 720
sum(minutos)  # 3769
```

**Respuesta esperada.** Los cinco números y la suma 3769.

Por qué `%/%` y `%%` resuelven bien el `15`: porque trabajan sobre el **valor
numérico**, no sobre cómo está escrito. `15 %/% 100` es 0 y `15 %% 100` es 15,
así que salen las 00:15 sin ningún caso especial. La aritmética no necesita saber
cuántos dígitos tiene el número.

Con `str_sub()` cortando por posición, en cambio, todo se rompe: `str_sub("15", 1, 2)`
daría `"15"` como hora y nada como minutos. Habría que rellenar antes con ceros
(`str_pad(horas, 4, pad = "0")`), que es exactamente el Ejercicio 4 del capítulo de
strings. Las dos soluciones existen, pero la aritmética no necesita esa limpieza
previa.

**Punto para discutir en clase.** Vale la pena enseñar los dos caminos juntos:
`%/%` y `%%` para números, `str_pad()` y `str_sub()` para texto. Reconocer cuál de
los dos mundos tienes delante es la mitad del trabajo.

------------------------------------------------------------------------

## Ejercicio 4: duración contra período

```{r sol23-4}
f <- ymd("2024-03-01")

f - years(1)    # 2023-03-01
f - dyears(1)   # 2023-03-02 (más una hora)

ymd("2024-01-31") + months(1)   # NA
ymd("2024-01-31") %m+% months(1)  # 2024-02-29
```

**Respuesta esperada.** `years(1)` da el 1 de marzo del año anterior, que es lo que
diría cualquiera. `dyears(1)` da un día después, porque resta 365 días exactos y
entre marzo de 2023 y marzo de 2024 hubo un 29 de febrero: 366 días.

Los tres resultados contestan preguntas distintas:

- `years(1)`: "¿qué día era hace un año, en el calendario?"
- `dyears(1)`: "¿qué día era hace 31 536 000 segundos?"
- `months(1)` sobre el 31 de enero: "¿qué día es el 31 de febrero?" La respuesta
  honesta es que **no existe**, y por eso sale `NA`.

Ese `NA` es la parte que hay que exigir en la explicación. R podría haber
inventado una respuesta (el 28, el 29, el 3 de marzo), y cada una sería defendible
y ninguna sería correcta para todos los casos. Devolver `NA` obliga a que el
usuario decida. Y para cuando uno ya decidió, existe `%m+%`, que da el último día
del mes.

Sobre la última pregunta: recordatorios mensuales, **períodos**, porque la gente
piensa en calendario ("el día 5 de cada mes"). Vida media de un isótopo,
**duraciones**, porque el decaimiento no sabe nada de febreros. Cualquier
respuesta que use ese criterio vale.

------------------------------------------------------------------------

## Ejercicio 5: intervalos

```{r sol23-5}
lapso <- min(crimen$Fecha) %--% max(crimen$Fecha)
lapso

lapso / days(1)      # 61
lapso / weeks(1)     # unas 8.7 semanas
lapso / months(1)    # unos 2 meses
lapso / dmonths(1)   # un poco más de 2
```

**Respuesta esperada.** 61 días, del 1 de junio al 1 de agosto de 2016. En semanas,
alrededor de 8.7.

Por qué `months(1)` y `dmonths(1)` no dan lo mismo: `dmonths(1)` es una
**duración**, definida como 30.44 días (el promedio de un mes del calendario
gregoriano), un número fijo. `months(1)` es un **período**, y al dividir un
intervalo entre un período `lubridate` cuenta los meses **de verdad** que caben
entre esas dos fechas concretas, sabiendo que junio tiene 30 días y julio 31.

Cuál poner en la sección de métodos: el de **períodos**, o mejor todavía, los
días. "El muestreo cubrió 61 días, del 1 de junio al 1 de agosto de 2016" no
admite discusión; "2.005 meses" es un número raro que además obliga al lector a
preguntarse qué es un mes.

------------------------------------------------------------------------

## Ejercicio 6: redondear para agrupar

```{r sol23-6}
por_semana <- crimen |> 
  mutate(semana = floor_date(Fecha, "week")) |> 
  count(semana)

por_semana

ggplot(por_semana, aes(semana, n)) +
  geom_line() +
  geom_point()
```

**Respuesta esperada.** Nueve o diez semanas. La primera y la última son mucho más
bajas.

Por qué los extremos bajan: porque están **incompletos**. El archivo empieza el 1
de junio, que cae a mitad de semana, y termina el 1 de agosto, que también. Esas
dos semanas tienen menos días, no menos criminalidad. Es exactamente el problema
del tercer mes del Ejercicio 7 del capítulo de importar datos, y conviene que el
estudiante haga esa conexión explícitamente.

Qué hacer con ellas: lo honesto es **quitarlas** de la gráfica de tendencia y
decirlo en el pie de figura, o bien graficar **incidentes por día** en vez de por
semana, que corrige el problema automáticamente. Lo que no vale es dejarlas y
hablar de una "caída al final del periodo".

Sobre la última pregunta: con este archivo `month(Fecha)` y
`floor_date(Fecha, "month")` dan lo mismo porque **hay un solo año**.
`month()` devuelve 6, 7, 8 y pierde el año; en cuanto el archivo tuviera junio de
2016 y junio de 2017, los dos caerían en el grupo "6" y la serie quedaría
mezclada. `floor_date()` devuelve `2016-06-01` y `2017-06-01`, que son grupos
distintos.

------------------------------------------------------------------------

## Ejercicio 7 (bono): zonas horarias

```{r sol23-7}
Sys.timezone()   # "America/Puerto_Rico" en las computadoras de aquí

instante <- ymd_hms("2016-08-01 15:30:00", tz = "America/Puerto_Rico")
instante

with_tz(instante, "Europe/Madrid")         # las 21:30, el mismo instante
with_tz(instante, "America/Los_Angeles")   # las 12:30, el mismo instante

force_tz(instante, "Europe/Madrid")        # las 15:30, pero otro instante
```

**Respuesta esperada.** Con `with_tz()`, la hora que se lee cambia y el instante
es el mismo: los tres son el mismo momento del universo, visto desde tres relojes.
Con `force_tz()`, la hora que se lee es la misma y el instante cambia: son las
15:30 de otro sitio, que en tiempo absoluto ocurrieron seis horas antes.

La manera de decirlo que suele funcionar en clase: `with_tz()` es **traducir**,
`force_tz()` es **corregir**. Se traduce cuando el dato está bien y quieres verlo
desde otro sitio; se corrige cuando el dato se anotó sin zona y resulta que no era
la que R supuso.

Sobre Puerto Rico y Nueva York: durante el horario estándar (de noviembre a marzo)
las dos están a la **misma** hora, porque Nueva York está en UTC-5 y aquí estamos
en UTC-4. Durante el horario de verano (de marzo a noviembre) Nueva York adelanta
a UTC-4 y entonces va **una hora por delante**. Es decir, la diferencia **cambia
dos veces al año**.

El problema al comparar vuelos: si uno resta horas de salida sin zona horaria,
durante media parte del año la resta sale bien y durante la otra media sale con
una hora de error, sin ningún aviso. Y los dos días del cambio de horario son
todavía peores. La única defensa es guardar siempre la zona junto con la hora, o
trabajar en UTC y convertir solo al final.

------------------------------------------------------------------------

## Nota de corrección

Los ejercicios 1 y 4 son los conceptuales del capítulo y los que hay que corregir
con más cuidado. El 1 porque el error que enseña **no da ningún mensaje** y puede
arruinar un análisis entero; el 4 porque la distinción entre duración y período es
la única idea de este capítulo que no se puede resolver mirando la ayuda de una
función.

El 6 vuelve sobre el problema de los periodos incompletos, que ya salió en el
capítulo de importar datos y en el de análisis exploratorio. Que lo reconozcan sin
que se lo digan es una buena señal.

Resultados comparables: `n_distinct()` igual a 1 (Ej. 1), 7 días y 24 horas
(Ej. 2), suma 3769 (Ej. 3), un día de diferencia y un `NA` (Ej. 4), 61 días
(Ej. 5), nueve o diez semanas con los extremos bajos (Ej. 6).
