---
title: "Soluciones: Capítulo Hex stickers"
author: "Raymond L. Tremblay (uso del profesor)"
output:
  html_document:
    toc: true
    toc_float: true
---

<!--
NO INCLUIR EN _bookdown.yml.
Corresponde a: 24-HEX-stickers.Rmd (Capítulo 29 del libro)
Hoja del estudiante: Ejercicios/Ejercicios_Capitulo_29_hex.Rmd
-->

```{r setup, include=FALSE}
knitr::opts_chunk$set(echo = TRUE, message = FALSE, warning = FALSE, eval = FALSE)
library(tidyverse)
library(hexSticker)
library(showtext)
library(datos)
```

Este capítulo **no tiene respuestas correctas**, y conviene tenerlo claro antes de
corregir. Cada estudiante entrega un objeto de diseño distinto. Lo que se evalúa
es que el código funcione, que la imagen esté, y sobre todo que las decisiones
estén **justificadas**.

El reparto sugerido lo dice: 1 punto por el código, 1 por la imagen y **3 por la
justificación**.

------------------------------------------------------------------------

## Ejercicio 1: una calcomanía a partir de una gráfica

```{r sol24-1}
dir.create("img/ejercicios", recursive = TRUE, showWarnings = FALSE)

g <- ggplot(millas, aes(cilindrada, autopista)) +
  geom_point(colour = "white", alpha = 0.6, size = 0.8) +
  theme_void() +
  theme(panel.background = element_rect(fill = "transparent", colour = NA),
        plot.background  = element_rect(fill = "transparent", colour = NA))

sticker(
  subplot  = g,
  package  = "millas",
  s_x = 1, s_y = 0.8, s_width = 1.3, s_height = 0.9,
  p_size = 18, p_y = 1.5, p_color = "white",
  h_fill = "#2E4057", h_color = "#F6AE2D",
  filename = "img/ejercicios/millas.png"
)

file.exists("img/ejercicios/millas.png")
```

**Respuesta esperada.** El archivo existe y la calcomanía se ve.

Lo que desaparece con `theme_void()`: los ejes, sus títulos, las marcas, los
números y la rejilla de fondo. A tamaño de calcomanía todo eso se convierte en
suciedad gris: los números son ilegibles y las líneas de la rejilla compiten con
los puntos.

Lo que queda es la **forma** de la nube, que es lo único que se puede leer a dos
centímetros y lo único que hace falta. Es la misma idea del capítulo de análisis
exploratorio, al revés: allí se decía que una gráfica de exploración no necesita
ser bonita; aquí, que una gráfica decorativa no necesita ser informativa.

Detalle técnico que vale mencionar si alguien lo pregunta: el fondo transparente
del `ggplot` es lo que deja ver el color del hexágono por detrás. Sin eso queda un
rectángulo blanco dentro del hexágono, y se ve mal.

------------------------------------------------------------------------

## Ejercicio 2: el sistema de coordenadas

```{r sol24-2}
posiciones <- tribble(
  ~nombre,        ~s_x, ~s_y, ~s_w, ~p_x, ~p_y,
  "arriba_abajo",    1, 1.15,  0.9,    1, 0.55,
  "superpuestas",    1,    1,  1.0,    1, 1.00,
  "esquina",       0.6,  0.6,  0.4,    1, 1.40,
  "grande",          1, 0.95,  1.7,    1, 1.55
)
```

**Respuesta esperada.** Cuatro imágenes visiblemente distintas y nada cortado por
el borde.

El centro del hexágono está en **(1, 1)**. La manera de deducirlo, que es lo que
se pregunta, es empírica: poniendo `s_x = 1, s_y = 1` la gráfica queda centrada, y
subiendo `s_y` la gráfica sube. De ahí se saca que el rango útil va de 0 a 2.

Errores frecuentes que conviene señalar:

- Confundir `s_width` con `s_x`. El primero es tamaño, el segundo posición.
- Subir el texto tanto que se sale del hexágono (`p_y` por encima de 1.7 más o
  menos, según el tamaño de la letra).
- Poner la gráfica tan grande que sus esquinas se salen por los lados. El hexágono
  **recorta**, así que lo que se sale no se ve, y a veces uno cree que la gráfica
  está mal cuando solo está fuera de cuadro.

**Punto para discutir en clase.** Vale la pena preguntar quién intentó calcular
las posiciones y quién fue probando. Los que probaron terminaron antes, y esa es
una lección transferible a todo el diseño.

------------------------------------------------------------------------

## Ejercicio 3: fuentes

```{r sol24-3}
font_add_google("Rubik")           # palo seco
font_add_google("Lobster Two")     # decorativa
showtext_opts(dpi = 300)
showtext_auto()

# ... dos llamadas a sticker() idénticas salvo p_family
```

**Respuesta esperada.** Dos calcomanías con tipografías distintas. Si salen
iguales, falta `showtext_auto()`, y ese es el error que hay que buscar al
corregir: no da ningún mensaje.

La respuesta a la prueba de la moneda es casi siempre la misma: la **de palo
seco** sigue legible y la decorativa se convierte en una mancha. Las letras con
mucho adorno, mucho contraste de grosor o mucha inclinación pierden la forma en
cuanto se reducen.

Lo interesante es la última pregunta, y hay que leerla con atención: casi todos
dicen que la decorativa es más bonita **en la pantalla** y que a tamaño de moneda
prefieren la otra. Ese cambio de opinión es el aprendizaje del ejercicio: el
diseño no se juzga en el monitor, se juzga en el tamaño y el medio en que se va a
ver.

------------------------------------------------------------------------

## Ejercicio 4: contraste

**Respuesta esperada.** Dos imágenes con el mismo contenido y contraste opuesto.

Lo que le pasa a la mala de lejos: el texto **se funde** con el fondo y deja de
leerse, aunque los dos colores sean claramente distintos de cerca. A veces incluso
parece que la calcomanía está borrosa o desenfocada, cuando lo que pasa es que no
hay diferencia de luminosidad.

Sobre luminosidad y contraste: el ojo distingue formas sobre todo por diferencias
de **claro y oscuro**, no de tono. Dos colores pueden ser muy distintos en tono
(verde y azul) y casi idénticos en luminosidad, y entonces el borde entre ellos
casi desaparece. Una respuesta que mencione que un mismo tono puede ser claro u
oscuro, y que lo que importa es esa diferencia, está completa.

Sobre imprimir en blanco y negro: la mala **desaparece del todo**, porque al
quitar el tono solo queda la luminosidad, que era la que faltaba. Es la mejor
prueba rápida que existe, y conviene enseñarla: pasar el diseño a escala de
grises. Si todavía se lee, el contraste es suficiente.

Conexión que vale la pena hacer en clase: esto es exactamente lo mismo que se dice
de los mapas de calor en el capítulo de análisis exploratorio, y la razón por la
que existen las paletas pensadas para daltonismo.

------------------------------------------------------------------------

## Ejercicio 5: los adornos

**Respuesta esperada.** La url pegada al borde inferior, sin salirse ni tocar la
gráfica.

Las dos preguntas no tienen respuesta correcta y hay que corregirlas por el
argumento. Las buenas respuestas suelen ir por aquí:

- **La url casi nunca aporta.** Nadie teclea una dirección leída de una calcomanía
  de dos centímetros pegada en una laptop ajena. Tiene sentido si el proyecto es
  conocido y la dirección es corta (`ggplot2.tidyverse.org`), y ninguno si es
  larga.
- **El spotlight** con `l_alpha` bajo añade un brillo que da profundidad; con
  `l_alpha` alto lava el color y hace ilegible el texto que quede debajo. Se
  defiende usarlo suave y no usarlo en absoluto.

Lo que **no** vale es "lo dejo porque se ve bien" sin más. La regla que se quiere
instalar es que en un espacio tan pequeño cada elemento tiene que ganarse el sitio.

------------------------------------------------------------------------

## Ejercicio 6: formatos

```{r sol24-6}
sticker(..., filename = "img/ejercicios/prueba.png", dpi = 300)
sticker(..., filename = "img/ejercicios/prueba.svg")

file.size("img/ejercicios/prueba.png")
file.size("img/ejercicios/prueba.svg")
```

**Respuesta esperada.** El **png se pixela** al agrandarlo y el svg no.

Por qué: un png guarda una **rejilla de puntos de color**. Al agrandarlo hay que
inventar los puntos que faltan, y aparecen los cuadraditos. Un svg guarda
**instrucciones de dibujo** ("un hexágono de este color, un texto aquí con esta
fuente"), así que al agrandarlo se vuelve a dibujar a la nueva escala y sale
perfecto.

Cuál mandar a la imprenta: el **svg**, si la imprenta lo acepta, porque puede
imprimirlo a cualquier tamaño. Si solo acepta png, hay que generarlo con la
resolución suficiente para el tamaño físico final.

La pregunta fina es la buena, y la respuesta es **no**: si el `subplot` es una
foto, esa foto sigue siendo una rejilla de puntos aunque esté metida dentro de un
svg. El hexágono, el texto y el borde escalarían perfectamente, y la foto del
centro se pixelaría igual. Un svg no convierte en vectorial lo que le metas
dentro. Quien conteste eso ha entendido la diferencia de verdad.

------------------------------------------------------------------------

## Ejercicio 7 (bono): la tuya

**Cómo corregir.** No hay respuesta correcta. Se evalúan tres cosas:

1. Que la calcomanía **pase la prueba de la moneda**. Es objetivo y se comprueba
   en dos segundos.
2. Que la justificación hable de **decisiones**, no de gustos. "Escogí azul oscuro
   porque el texto va en blanco y necesitaba contraste" vale; "escogí azul porque
   me gusta" no.
3. Que hayan hecho de verdad la **prueba con el compañero** y hayan anotado lo que
   les dijo, incluso (sobre todo) si fue que no se entendía.

La pregunta 3, sobre si cambiarían algo después de la prueba, es la que más
enseña. Un estudiante que diga "mi compañero leyó otra cosa, así que agrandé el
texto" ha aprendido más que uno que entregue una calcomanía perfecta a la primera.

**Punto para discutir en clase.** Si hay tiempo, vale la pena proyectarlas todas
reducidas al mismo tamaño y que la clase diga qué entiende de cada una. Es la
manera más rápida de que vean por qué el contraste y la simplicidad importan.

------------------------------------------------------------------------

## Nota de corrección

Este es el único capítulo del libro donde no hay nada que verificar numéricamente,
y por eso conviene ser explícito con los criterios desde el principio, para que
nadie entregue una imagen bonita sin una sola palabra de explicación.

Los ejercicios 4 y 6 sí tienen respuestas verificables (el contraste se comprueba
pasando la imagen a escala de grises; el pixelado se comprueba agrandando), y son
los dos que enseñan algo que sirve fuera de este capítulo: cómo se juzga el
contraste y en qué se diferencia un formato vectorial de uno de mapa de bits.

Comprobaciones objetivas: los archivos existen (Ej. 1 y 6), nada se sale del
hexágono (Ej. 2 y 5), las dos tipografías son distintas (Ej. 3), y la calcomanía
se entiende al tamaño de una moneda (Ej. 7).
