---
title: "Soluciones: Capítulo Leaflet, mapas interactivos"
author: "Raymond L. Tremblay (uso del profesor)"
output:
  html_document:
    toc: true
    toc_float: true
---

<!--
NO INCLUIR EN _bookdown.yml.
Corresponde a: 26-Leaflet-mapa-interactivo.Rmd (Capítulo 32 del libro)
Hoja del estudiante: Ejercicios/Ejercicios_Capitulo_32_leaflet.Rmd
-->

```{r setup, include=FALSE}
knitr::opts_chunk$set(echo = TRUE, message = FALSE, warning = FALSE, eval = FALSE)
library(tidyverse); library(leaflet)
```

Estas son soluciones **de referencia**. Los números de `Datos/crimen_pr.csv` sí son
exactos y verificables: 8870 filas, 733 con coordenada faltante, 2 con cero, 8135
utilizables.

Este capítulo se corrige **abriendo el `.html`**. Un `.Rmd` con el código correcto
pero sin mapa visible no se puede evaluar.

```{r sol26-0}
crimen <- read_csv("Datos/crimen_pr.csv")
```

------------------------------------------------------------------------

## Ejercicio 1: el mapa más sencillo

```{r sol26-1}
leaflet() |> 
  addTiles() |> 
  setView(lng = -66.4, lat = 18.2, zoom = 9) |> 
  addMarkers(lng = -65.83, lat = 18.15, popup = "Humacao")
```

**Respuesta esperada.** La isla completa y el marcador donde toca.

Cómo saber cuál número es cuál sin buscarlo, que es la pregunta importante:

- la **latitud** va de menos 90 a 90, así que un número mayor que 90 en valor
  absoluto **tiene** que ser longitud;
- Puerto Rico está en el **hemisferio norte**, así que su latitud es **positiva**
  (unos 18);
- y al **oeste** de Greenwich, así que su longitud es **negativa** (unos menos 66).

Con esas tres reglas se resuelve cualquier caso sin abrir un mapa, y es lo que hay
que buscar en la explicación.

`zoom` es el nivel de acercamiento: valores pequeños (3 o 4) enseñan un
continente, y valores grandes (15 o más) enseñan una calle. Para la isla completa,
9 es lo razonable.

------------------------------------------------------------------------

## Ejercicio 2: los puntos que acabaron en el océano

```{r sol26-2}
range(crimen$POINT_X, na.rm = TRUE)   # 0 a 18.5
range(crimen$POINT_Y, na.rm = TRUE)   # -67.3 a 0

# la manera intuitiva, que está mal
leaflet(head(crimen, 200)) |> addTiles() |> 
  addCircleMarkers(lng = ~POINT_X, lat = ~POINT_Y)

# la correcta
leaflet(head(crimen, 200)) |> addTiles() |> 
  addCircleMarkers(lng = ~POINT_Y, lat = ~POINT_X)
```

**Respuesta esperada.** Con la versión intuitiva los puntos caen en el **océano
Antártico**, muy al sur de África: latitud alrededor de menos 66 y longitud
alrededor de 18. Es un sitio donde no hay absolutamente nada, y por eso el error se
ve enseguida.

Cómo lo dicen los rangos, sin abrir el mapa: `POINT_X` va de 0 a 18.5 y `POINT_Y`
de menos 67.3 a 0. Puerto Rico está a **18 grados norte** y **66 grados oeste**.
Por lo tanto `POINT_X` es la **latitud** y `POINT_Y` es la **longitud**, al revés
de lo que sugieren los nombres.

Por qué se llaman `X` e `Y`: porque vienen de un sistema de información geográfica,
donde por convención `X` es el eje **horizontal** y `Y` el **vertical**, y ahí sí
`X` sería la longitud. Alguien exportó las columnas con los nombres cambiados, o
usó una proyección donde el orden era otro. Nombres mejores serían `latitud` y
`longitud`, que no admiten confusión.

**Punto para discutir en clase.** Este es el error de mapas más común que existe, y
la razón por la que en `leaflet` conviene escribir siempre `lng =` y `lat =` con su
nombre. Si se pasaran por posición, este fallo sería invisible.

------------------------------------------------------------------------

## Ejercicio 3: los puntos que no existen

```{r sol26-3}
sum(is.na(crimen$POINT_X))                              # 733
sum(crimen$POINT_X == 0, na.rm = TRUE)                  # 2

crimen_ok <- crimen |> 
  filter(!is.na(POINT_X), POINT_X != 0, POINT_Y != 0)

nrow(crimen_ok)   # 8135

# los dos puntos en cero
crimen |> 
  filter(POINT_X == 0) |> 
  leaflet() |> addTiles() |> addMarkers(lng = ~POINT_Y, lat = ~POINT_X)
```

**Respuesta esperada.** 733 faltantes, 2 ceros, 8135 utilizables. Los dos ceros
caen en el **golfo de Guinea**, frente a la costa de África occidental, en el punto
donde se cruzan el ecuador y el meridiano de Greenwich.

"Null Island" es el nombre de broma que se le dio a ese punto (0, 0), donde en
realidad solo hay una boya. Se llama así porque es donde acaban todos los datos
geográficos a los que les faltaba la coordenada y alguien la rellenó con un cero.
Hay mapas del mundo donde ese punto aparece como una de las zonas más "pobladas"
del planeta.

Por qué un cero es más peligroso que un `NA`, que es la pregunta de verdad: porque
un `NA` **es** un dato faltante y todas las funciones lo tratan como tal. Un cero
es un número perfectamente válido: entra en los promedios, no lo quita `na.rm`, no
lo detecta `is.na()`, y arrastra el centro de tus datos hacia África. Es el mismo
problema del `n/a` escrito a mano del capítulo de importar datos y de la
coincidencia parcial del capítulo de tibbles: **un valor equivocado es peor que un
valor ausente.**

------------------------------------------------------------------------

## Ejercicio 4: color por categoría

```{r sol26-4}
pal <- colorFactor("Set1", domain = crimen_ok$Delitos_code)

leaflet(crimen_ok) |> addTiles() |> 
  addCircleMarkers(lng = ~POINT_Y, lat = ~POINT_X,
                   color = ~pal(Delitos_code), radius = 3, stroke = FALSE,
                   fillOpacity = 0.6) |> 
  addLegend(pal = pal, values = ~Delitos_code, title = "Delito")
```

```{r sol26-4b}
crimen_5 <- crimen_ok |> 
  mutate(delito5 = fct_lump_n(factor(Delitos_code), n = 4, other_level = "Otros"))

pal5 <- colorFactor("Set1", domain = crimen_5$delito5)
```

**Respuesta esperada.** Nueve categorías en la leyenda del primer mapa.

Con nueve colores el mapa es ilegible, y por una razón concreta que conviene
nombrar: **el ojo no distingue nueve colores** puestos en puntos pequeños y
mezclados. Cinco es más o menos el límite práctico, y con tres se lee de un
vistazo.

Qué se pierde al agrupar: exactamente lo mismo que se dijo en el capítulo de
factores. Los delitos poco frecuentes (asesinato, violación, incendio malicioso)
desaparecen dentro de "Otros", y son justamente los que a un lector le podrían
interesar más. La solución honesta, si esos importan, no es agrupar sino **hacer
un mapa por categoría** o usar las capas del Ejercicio 7.

------------------------------------------------------------------------

## Ejercicio 5: las ventanas emergentes

```{r sol26-5}
leaflet(crimen_ok) |> addTiles() |> 
  addCircleMarkers(
    lng = ~POINT_Y, lat = ~POINT_X, radius = 3,
    popup = ~paste0("<b>", Delitos_code, "</b><br>",
                    Fecha, " a las ", Hora, "<br>",
                    "Área: ", `Area Policiaca`),
    label = ~Delitos_code
  )
```

**Respuesta esperada.** La información de cada punto, no la de todos.

La diferencia: **`popup` se abre al hacer clic** y se queda abierto hasta que lo
cierras, así que admite varias líneas y texto largo. **`label` sale al pasar el
ratón por encima** y desaparece solo, así que tiene que ser corto.

Para un mapa que va a mirar mucha gente sin instrucciones: **`label`**, o los dos.
Nadie sabe que hay que hacer clic si nada se lo dice; en cambio el ratón pasa por
encima solo, y ahí se descubre que los puntos tienen información. La combinación
que mejor funciona es `label` con una etiqueta corta y `popup` con el detalle.

Sobre el `<br>`: funciona porque un mapa de `leaflet` **es una página web**, y el
contenido de un popup se inserta como HTML. Por eso también funcionan `<b>` para
negrita o `<a href>` para un enlace. Es la misma razón por la que el capítulo de
opciones de knitr podía usar un `div` de CSS: por debajo, todo esto es HTML.

------------------------------------------------------------------------

## Ejercicio 6: ocho mil puntos

```{r sol26-6}
leaflet(crimen_ok) |> addTiles() |> 
  addCircleMarkers(lng = ~POINT_Y, lat = ~POINT_X, radius = 3,
                   clusterOptions = markerClusterOptions())
```

**Respuesta esperada.** Sin agrupar, el `.html` pesa varios megabytes y tarda en
abrir, porque **cada punto es un objeto de la página web**. Con agrupamiento se
dibujan unas decenas de círculos con números, y todo va fluido.

Qué se pierde: la **posición exacta** de cada incidente mientras el mapa está
alejado. Un círculo que dice "1 240" no dice dónde están esos 1 240 dentro de la
zona que cubre.

Cuándo vuelven los puntos: al acercarse lo suficiente, los grupos se van partiendo
hasta que quedan puntos individuales, normalmente alrededor del nivel de zoom en
que se ven las calles.

Con 500 000 puntos el agrupamiento ya no basta, porque el navegador tiene que
recibir de todos modos los 500 000. Las salidas habituales, y cualquiera vale como
respuesta: dibujarlos como un **mapa de calor** (`addHeatmap` del paquete
`leaflet.extras`), **agregar por zona** antes de mapear (contar por municipio y
pintar polígonos), o **muestrear**. La regla general: cuando hay demasiados puntos,
el problema no es el mapa, es que un punto por observación ya no es la
representación correcta.

------------------------------------------------------------------------

## Ejercicio 7 (bono): capas que se encienden

```{r sol26-7}
robos  <- crimen_ok |> filter(Delitos_code == "Robo")
autos  <- crimen_ok |> filter(Delitos_code == "Vehiculo Hurtado")

leaflet() |> addTiles() |> 
  addCircleMarkers(data = robos, lng = ~POINT_Y, lat = ~POINT_X,
                   radius = 3, color = "red",  group = "Robo") |> 
  addCircleMarkers(data = autos, lng = ~POINT_Y, lat = ~POINT_X,
                   radius = 3, color = "blue", group = "Vehículo hurtado") |> 
  addLayersControl(overlayGroups = c("Robo", "Vehículo hurtado"),
                   options = layersControlOptions(collapsed = FALSE))
```

**Respuesta esperada.** El control arriba a la derecha, y los puntos que aparecen y
desaparecen.

Qué pregunta se contesta así y no con un mapa fijo: **si los dos tipos de delito
ocurren en los mismos sitios o en sitios distintos.** Con los dos encendidos se ve
la mezcla; apagando uno se ve el patrón del otro limpio; alternando rápido entre
los dos, el ojo detecta las zonas donde uno está y el otro no, que es algo que en
un mapa con dos colores superpuestos se pierde por completo.

El argumento de fondo del capítulo, que es lo que se pide escribir: un mapa fijo
obliga al autor a **decidir por el lector** qué se ve, a qué escala y con qué
recorte. Un mapa interactivo le pasa esas decisiones al lector, que puede
acercarse, apagar capas y consultar cada punto. A cambio, solo funciona en pantalla
y no cabe en un artículo impreso.

------------------------------------------------------------------------

## Nota de corrección

Los ejercicios 2 y 3 son los importantes, y los dos enseñan lo mismo desde ángulos
distintos: **los datos geográficos vienen mal con muchísima frecuencia**, y el mapa
es el mejor detector de errores que existe, porque un punto en la Antártida se ve y
un promedio equivocado no.

El 6 y el 7 son los que enseñan cuándo un mapa interactivo aporta algo y cuándo no,
que es la decisión que van a tener que tomar cuando pongan un mapa en su tesis.

Comprobaciones objetivas: los puntos caen en Puerto Rico (Ej. 2), 733 faltantes, 2
ceros y 8135 utilizables (Ej. 3), 9 categorías en la leyenda (Ej. 4), popup con la
información de un solo punto (Ej. 5), y el control de capas visible (Ej. 7).
