---
title: "Soluciones: Capítulo Tidyverse avanzado (evaluación tidy, nest, broom, tidymodels)"
author: "Raymond L. Tremblay (uso del profesor)"
output:
  html_document:
    toc: true
    toc_float: true
---

<!--
NO INCLUIR EN _bookdown.yml.
Corresponde a: 31-tidyverse-avanzado.Rmd (Capítulo 31 del libro)
Hoja del estudiante: Ejercicios/Ejercicios_Capitulo_31_avanzado.Rmd
-->

```{r setup, include=FALSE}
knitr::opts_chunk$set(echo = TRUE, message = FALSE, warning = FALSE, eval = FALSE)
library(tidyverse); library(broom); library(datos)
```

Estas son soluciones **de referencia**. Este es el capítulo más técnico del libro y
conviene corregirlo con generosidad: lo importante es que entiendan **por qué**
hacen falta las llaves dobles, no que se sepan la sintaxis de memoria.

------------------------------------------------------------------------

## Ejercicio 1: el problema

```{r sol31-1}
promedio_por <- function(datos, grupo, valor) {
  datos |> group_by(grupo) |> summarise(media = mean(valor, na.rm = TRUE))
}

promedio_por(millas, clase, autopista)
# Error: object 'clase' not found
```

**Respuesta esperada.** R fue a buscar `clase` en el **ambiente global**, es decir,
entre los objetos de la sesión, y no la encontró porque `clase` no es un objeto:
es el nombre de una columna.

Por qué sí funciona escrito directamente: porque `group_by()` hace **evaluación
tidy**, es decir, evalúa lo que le escribes **dentro del contexto de la tabla**.
Escrito a mano, la tabla está ahí mismo y `clase` se encuentra. Dentro de la
función, lo que llega a `group_by()` es el símbolo `grupo`, no `clase`, y
`group_by()` busca obedientemente una columna llamada `grupo`.

La manera de decirlo que suele funcionar en clase: la comodidad de escribir
`clase` sin comillas se paga aquí. Es el precio de la evaluación tidy, y `{{ }}`
es la manera de recuperar el control.

------------------------------------------------------------------------

## Ejercicio 2: las llaves dobles

```{r sol31-2}
promedio_por <- function(datos, grupo, valor) {
  datos |> 
    group_by({{ grupo }}) |> 
    summarise(media = mean({{ valor }}, na.rm = TRUE))
}

promedio_por(millas, clase, autopista)              # 7 filas
promedio_por(filter(paises, anio == 2007),
             continente, esperanza_de_vida)          # 5 filas
```

**Respuesta esperada.** 7 y 5 filas, con la misma función.

Por qué `datos` no lleva llaves y `grupo` sí: porque son **cosas distintas**.
`datos` es un **objeto** que se pasa entero, como en cualquier función normal; el
argumento vale una tabla y R lo entiende sin ayuda. `grupo` no es un objeto: es
**un nombre**, una referencia a algo que vive dentro de la tabla y que todavía no
existe cuando se llama a la función. Las llaves dobles son las que dicen "esto no
lo evalúes aquí, pásalo tal cual para que se evalúe dentro de la tabla".

La regla práctica: **si el argumento es un nombre de columna, llaves dobles; si es
un objeto normal (una tabla, un número, un texto), no.**

------------------------------------------------------------------------

## Ejercicio 3: el nombre de salida

```{r sol31-3a}
promedio_por <- function(datos, grupo, valor, nombre = "media") {
  datos |> group_by({{ grupo }}) |> summarise({{ nombre }} = mean({{ valor }}))
}
# Error: unexpected '=' ... / argument is missing
```

```{r sol31-3b}
promedio_por <- function(datos, grupo, valor, nombre = "media") {
  datos |> 
    group_by({{ grupo }}) |> 
    summarise({{ nombre }} := mean({{ valor }}, na.rm = TRUE))
}

r <- promedio_por(millas, clase, autopista, nombre = "consumo_medio")
names(r)   # "clase" "consumo_medio"
```

**Respuesta esperada.** Con `=` no compila; con `:=` funciona y la columna sale con
el nombre pedido.

Qué intentaba hacer R con el `=`: en R, el lado izquierdo de un `=` dentro de una
llamada a función tiene que ser un **nombre escrito literalmente**, no una
expresión. `{{ nombre }}` es una expresión, así que la sintaxis ni siquiera se
puede analizar. `:=` existe precisamente para permitir que el lado izquierdo sea
algo que hay que calcular primero.

Curiosidad que suele gustar: a `:=` se le llama en inglés el *walrus operator*
("operador morsa"), porque `:=` parece una morsa vista de frente.

------------------------------------------------------------------------

## Ejercicio 4: una tabla dentro de una tabla

```{r sol31-4}
anidada <- millas |> group_by(clase) |> nest()

anidada
dim(anidada)                                    # 7 2

anidada |> filter(clase == "suv") |> pull(data) |> _[[1]] |> nrow()   # 62
```

**Respuesta esperada.** 7 filas y 2 columnas. La celda de `suv` contiene un tibble
de 62 filas.

Dónde se fueron las 234 filas: **no se fueron a ninguna parte**, están todas, pero
guardadas **dentro** de las siete celdas de la columna `data`. Si se suman las
filas de los siete tibbles salen las 234.

Qué es una columna lista: una columna cuyas celdas no contienen un valor simple
(un número, un texto) sino **un objeto entero de R**. Puede ser un tibble, un
modelo, una gráfica o cualquier cosa. Es lo que permite que una tabla contenga los
datos y los resultados de cada grupo en la misma fila.

Conviene señalar que un tibble puede hacer esto y un `data.frame` clásico no lo
lleva bien. Es otro punto a favor del tibble, del capítulo 17.

------------------------------------------------------------------------

## Ejercicio 5: un modelo por grupo

```{r sol31-5}
resultados <- millas |> 
  group_by(clase) |> 
  nest() |> 
  mutate(
    modelo  = map(data, \(d) lm(autopista ~ cilindrada, data = d)),
    resumen = map(modelo, glance)
  ) |> 
  unnest(resumen) |> 
  arrange(desc(r.squared)) |> 
  select(clase, r.squared, nobs)

resultados   # 7 filas
```

**Respuesta esperada.** Siete filas con su $R^2$ y su número de observaciones.

Comparado con `split()` y `map()` del capítulo de iteración: allí quedaban **tres
listas separadas** (los trozos, los modelos, los resúmenes) que había que ir
emparejando por su nombre, y el nombre del grupo no era una columna sino el nombre
de un elemento de la lista. Aquí todo está en una tabla, `clase` es una columna
normal, y se puede filtrar, ordenar, unir y graficar como cualquier otra tabla.

Sobre `nobs`: es la misma advertencia del capítulo de iteración. `2seater` tiene 5
observaciones, así que su $R^2$ no es comparable con el de `suv`, que tiene 62.
Poner `nobs` al lado del $R^2$ es lo que impide sacar conclusiones tontas, y es
justo lo que `glance()` regala sin pedirlo.

------------------------------------------------------------------------

## Ejercicio 6: las tres funciones de broom

```{r sol31-6}
mod <- lm(autopista ~ cilindrada + clase, data = millas)

tidy(mod)              # una fila por coeficiente
glance(mod)            # una sola fila
augment(mod) |> nrow() # 234

summary(mod)
```

**Respuesta esperada.** Una fila por coeficiente, una sola fila de métricas, y 234
filas con predicciones y residuales.

Por qué preferir `broom`: porque `summary()` devuelve **texto impreso** y `broom`
devuelve **tablas**. La pregunta pide algo que se pueda *hacer*, y las respuestas
buenas son concretas:

- filtrar los coeficientes con `filter(p.value < 0.05)`;
- graficar los coeficientes con sus barras de error,
  `ggplot(aes(estimate, term)) + geom_pointrange(...)`;
- juntar los `glance()` de veinte modelos en una tabla con `bind_rows()` y
  ordenarlos por AIC;
- guardar la tabla de coeficientes en un csv para el suplemento del artículo.

Nada de eso se puede hacer con `summary()` sin ponerse a extraer números a mano de
un objeto complicado.

------------------------------------------------------------------------

## Ejercicio 7 (bono): tidymodels

```{r sol31-7}
library(tidymodels)

receta <- recipe(autopista ~ cilindrada + clase, data = millas)
modelo <- linear_reg() |> set_engine("lm")

ajuste <- workflow() |> add_recipe(receta) |> add_model(modelo) |> fit(data = millas)

coef_tm <- ajuste |> extract_fit_parsnip() |> tidy()
coef_lm <- tidy(mod)

all.equal(coef_tm$estimate, coef_lm$estimate)   # TRUE
```

**Respuesta esperada.** Coeficientes idénticos. Y con razón: por debajo,
`tidymodels` está llamando al mismo `lm()`.

Cuándo vale la pena, que es la pregunta de verdad. Las respuestas buenas mencionan
al menos una de estas:

- **Cuando hay preparación de datos.** Si hay que centrar, escalar, imputar
  faltantes o convertir categorías, la receta garantiza que se haga **igual** al
  ajustar y al predecir. Hacerlo a mano es donde se cometen los errores.
- **Cuando hay que comparar varios métodos.** Cambiar `linear_reg()` por
  `rand_forest()` y no tocar nada más.
- **Cuando hay validación.** Con `initial_split()` y `vfold_cv()`, la receta se
  aplica solo al conjunto de entrenamiento, lo que evita la fuga de información.

Y hay que aceptar también la respuesta contraria si está bien argumentada: **para
un modelo suelto de un artículo, `lm()` es mejor**, porque es más corto, más claro
y cualquier revisor lo entiende. `tidymodels` no es "la manera moderna y por tanto
mejor"; es una herramienta para un problema más grande.

------------------------------------------------------------------------

## Nota de corrección

Este capítulo es el más difícil del libro y conviene decirlo. Los ejercicios 1 y 2
son los que hay que exigir bien hechos: si entienden **por qué** falla la primera
versión, el resto es sintaxis. Los ejercicios 4 y 5 son la recompensa, porque el
patrón `nest()` + `map()` + `unnest()` resuelve una cantidad enorme de análisis
reales, incluyendo casi cualquier "un modelo por especie" o "un modelo por
parcela".

Resultados comparables: `object 'clase' not found` (Ej. 1), 7 y 5 filas (Ej. 2),
la columna con el nombre pedido (Ej. 3), 7 por 2 y 62 filas en `suv` (Ej. 4), 7
filas con `r.squared` (Ej. 5), 234 filas en `augment()` (Ej. 6), coeficientes
idénticos (Ej. 7).
