---
title: "Soluciones: Capítulo Funciones (argumentos, stopifnot, puntos suspensivos, ámbito)"
author: "Raymond L. Tremblay (uso del profesor)"
output:
  html_document:
    toc: true
    toc_float: true
---

<!--
NO INCLUIR EN _bookdown.yml.
Corresponde a: 32-Funciones.Rmd (Capítulo 26 del libro)
Hoja del estudiante: Ejercicios/Ejercicios_Capitulo_26_funciones.Rmd
-->

```{r setup, include=FALSE}
knitr::opts_chunk$set(echo = TRUE, message = FALSE, warning = FALSE, eval = FALSE)
library(tidyverse)
library(datos)
```

Estas son soluciones **de referencia**. Casi siempre hay más de una manera de
escribir la misma función; lo que se evalúa es que haga lo que se pide, que esté
**probada** con valores de respuesta conocida, y que el estudiante sepa explicar
las decisiones.

------------------------------------------------------------------------

## Ejercicio 1: reescalar de verdad

```{r sol32-1}
reescalar01 <- function(x) {
  rango <- range(x, na.rm = TRUE)
  (x - rango[1]) / (rango[2] - rango[1])
}

range(reescalar01(millas$ciudad))      # 0 1
range(reescalar01(millas$autopista))   # 0 1

reescalar01(rep(5, 10))                # NaN NaN ... NaN
```

**Respuesta esperada.** Mínimo 0 y máximo 1 en las dos columnas de `millas`.

De dónde sale el `NaN`: con una columna constante, `range()` devuelve `c(5, 5)`,
así que el denominador es `5 - 5 = 0` y el numerador también es `0`. La operación
que lo produce es `0 / 0`, que en R es `NaN` (no es lo mismo que `1 / 0`, que es
`Inf`). Vale la pena hacer esa distinción en clase.

Sobre si debería avisar: **las dos respuestas son defendibles** y lo que se evalúa
es el argumento. A favor de dejarlo así: `NaN` ya es una señal, y la función se
mantiene simple. A favor de avisar: una columna constante suele significar que algo
va mal en los datos (un sensor atascado, una columna que se llenó por error), y un
mensaje ahorraría media hora de búsqueda. Una implementación razonable:

```{r sol32-1b}
reescalar01 <- function(x) {
  rango <- range(x, na.rm = TRUE)
  if (rango[1] == rango[2]) {
    warning("todos los valores son iguales: no se puede reescalar")
    return(rep(NA_real_, length(x)))
  }
  (x - rango[1]) / (rango[2] - rango[1])
}
```

------------------------------------------------------------------------

## Ejercicio 2: una función que devuelve una tabla

```{r sol32-2}
resumen_numerico <- function(x) {
  tibble(
    n       = sum(!is.na(x)),
    media   = mean(x, na.rm = TRUE),
    sd      = sd(x, na.rm = TRUE),
    mediana = median(x, na.rm = TRUE),
    IQR     = IQR(x, na.rm = TRUE)
  )
}

# prueba con respuesta conocida
resumen_numerico(c(1, 2, 3, 4, 5))
# n = 5, media = 3, mediana = 3

resumen_numerico(millas$autopista)   # n = 234
```

```{r sol32-2b}
millas |> 
  group_by(clase) |> 
  reframe(resumen_numerico(autopista))
```

**Respuesta esperada.** `n` igual a 234 para la tabla completa, y la suma de los
`n` por clase también 234.

La prueba con `c(1, 2, 3, 4, 5)` es la parte que hay que exigir: media 3, mediana
3, n 5. Sin ella no hay manera de saber si la función está bien.

Por qué un tibble y no un vector con nombres: porque un tibble **encaja con todo
lo demás del curso**. Se puede pasar a `ggplot()`, unir con otra tabla con un
`join`, guardar con `write_csv()`, y apilar por grupos con `reframe()`. Un vector
con nombres se imprime bonito y ahí se acaba: para hacer cualquiera de esas cosas
habría que convertirlo primero.

Nota técnica que puede aparecer: con versiones de dplyr anteriores a la 1.1 hay
que usar `summarise()` en vez de `reframe()`, y da un aviso sobre devolver varias
filas. Cualquiera de las dos vale.

------------------------------------------------------------------------

## Ejercicio 3: valores por defecto

```{r sol32-3}
es_atipico <- function(x, k = 1.5) {
  q <- quantile(x, c(0.25, 0.75), na.rm = TRUE)
  rango_ic <- q[2] - q[1]
  x < q[1] - k * rango_ic | x > q[2] + k * rango_ic
}

# prueba con respuesta conocida
es_atipico(c(1, 2, 3, 4, 100))   # solo el último debe ser TRUE

sum(es_atipico(millas$autopista))          # con k = 1.5
sum(es_atipico(millas$autopista, k = 3))   # menos, o los mismos

millas |> filter(es_atipico(autopista))
```

**Respuesta esperada.** Con `k = 3` se marcan menos valores, porque los límites
están más lejos de la caja. Nunca más: es matemáticamente imposible.

Por qué 1.5: es la convención de **Tukey**, la misma que usa `geom_boxplot()` por
defecto, y sale del capítulo de análisis exploratorio. No hay nada mágico en ese
número; se escogió porque en una distribución normal deja fuera alrededor del 0.7 %
de las observaciones, que es un buen punto de partida para "mirar esto de cerca".

Sobre si un atípico es un error: **no**. En `millas` los que salen marcados por
arriba son los Volkswagen diésel, que de verdad rinden mucho más que el resto. No
son un error de captura, son el hallazgo. Es la misma lección del capítulo de
análisis exploratorio, y por eso el ejercicio pide mirar **cuáles** son antes de
opinar.

------------------------------------------------------------------------

## Ejercicio 4: que falle rápido y claro

```{r sol32-4a}
resumen_numerico(millas$clase)
# No da error: devuelve n = 234, media = NA, sd = NA, mediana = NA, IQR = NA
# con un montón de advertencias
```

```{r sol32-4b}
resumen_numerico <- function(x) {
  stopifnot(
    "x tiene que ser un vector numérico"        = is.numeric(x),
    "x no tiene ningún valor que no sea faltante" = sum(!is.na(x)) > 0
  )
  tibble(
    n       = sum(!is.na(x)),
    media   = mean(x, na.rm = TRUE),
    sd      = sd(x, na.rm = TRUE),
    mediana = median(x, na.rm = TRUE),
    IQR     = IQR(x, na.rm = TRUE)
  )
}

resumen_numerico(millas$clase)   # se detiene con el primer mensaje
resumen_numerico(c(NA, NA))      # se detiene con el segundo
```

**Respuesta esperada.** Y aquí está el punto del ejercicio: sin protección, la
función **no da error**. Devuelve una fila con `n = 234` y todo lo demás `NA`, más
unas advertencias que se pierden entre el resto de la salida. Es un resultado sin
sentido con aspecto de resultado.

Por eso valen las tres líneas de más: convierten un resultado silencioso y
equivocado en una parada inmediata con un mensaje que dice exactamente qué pasó.
Es el mismo principio que el tibble frente al data frame, o `parse_factor()`
frente a `factor()`: **fallar temprano y ruidosamente** vale más que seguir
adelante.

Errores frecuentes al corregir: poner el `stopifnot()` **después** del cálculo (no
sirve de nada), o comprobar `!is.na(x)` sin el `sum(...) > 0`, que devuelve un
vector y no un solo `TRUE`.

------------------------------------------------------------------------

## Ejercicio 5: lo que pasa dentro

```{r sol32-5a}
resultado <- "yo vivo fuera"

prueba_ambito <- function(x) {
  resultado <- "yo vivo dentro"
  nchar(resultado)
}

prueba_ambito(1)
resultado          # sigue siendo "yo vivo fuera"
```

```{r sol32-5b}
factor_secreto <- 10

funcion_tramposa <- function(x) {
  x * factor_secreto      # factor_secreto no es un argumento
}

funcion_tramposa(5)       # 50, parece que funciona

rm(factor_secreto)
funcion_tramposa(5)       # Error: object 'factor_secreto' not found
```

**Respuesta esperada.** La variable de fuera no cambia: lo que pasa dentro de una
función se queda dentro. La segunda función, en cambio, funciona **por
casualidad**, porque el objeto que necesita existe en la sesión.

Por qué es un problema al pasarle el script a otra persona: en tu computadora
`factor_secreto` existe porque lo creaste hace media hora en la consola, y ya no
te acuerdas. En la computadora de la otra persona no existe, así que la función se
cae, y el mensaje habla de un objeto que **no aparece por ninguna parte en el
script**. Es de los errores más frustrantes que hay.

La conexión con la prueba de la sesión limpia es exacta y hay que buscarla en la
respuesta: reiniciar R y correr el script entero es lo único que detecta esta clase
de dependencia invisible. Con la sesión sucia, la función pasa la prueba.

La regla: **todo lo que la función necesite entra por un argumento.** Si necesita
`factor_secreto`, entonces es `function(x, factor_secreto = 10)`.

------------------------------------------------------------------------

## Ejercicio 6: los puntos suspensivos

```{r sol32-6}
promedio_por_grupo <- function(datos, ...) {
  datos |> 
    group_by(clase) |> 
    summarise(promedio = mean(autopista, ...))
}

a <- promedio_por_grupo(millas)
b <- promedio_por_grupo(millas, trim = 0.1)
con_errata <- promedio_por_grupo(millas, trimm = 0.1)   # ¡dos emes!

identical(a, b)   # FALSE: trim sí hizo efecto
identical(a, con_errata)   # TRUE: trimm se ignoró en silencio
```

**Respuesta esperada.** `a` y `b` son distintos; `a` y `con_errata` son idénticos.

(Nota para la clase: fíjate en que la variable no se llama `c`. Llamarle `c` a un
objeto es justo lo que el capítulo dice que no se haga, porque `c()` es una
función de R.)

Qué pasó con el `trimm`: `...` recoge **cualquier** argumento con nombre y se lo
entrega a `mean()`. `mean()` es una función genérica cuyo método por defecto
también tiene `...`, así que el `trimm` que no reconoce se lo traga sin quejarse.
El resultado es el promedio sin recortar, idéntico al primero.

Cuál error se parece: el del **resultado equivocado en silencio**, el mismo grupo
que el `na.remove = TRUE` del capítulo de errores comunes, la coincidencia parcial
del data frame, y el `locale` al importar números. Es el patrón que recorre todo el
curso, y aquí aparece como el precio de una comodidad.

La defensa práctica que conviene mencionar: cuando escribas una función con `...`,
comprueba el resultado con y sin el argumento. Si no cambia nada, sospecha del
nombre.

------------------------------------------------------------------------

## Ejercicio 7 (bono): una función que devuelve una gráfica

```{r sol32-7}
grafica_consumo <- function(datos, clase_elegida) {
  datos |> 
    filter(clase == clase_elegida) |> 
    ggplot(aes(cilindrada, autopista)) +
    geom_point() +
    labs(title = paste("Consumo en autopista:", clase_elegida))
}

g <- grafica_consumo(millas, "compact")   # no dibuja nada todavía
g                                          # ahora sí

g + geom_smooth(method = "lm", se = FALSE)
```

**Respuesta esperada.** Al guardar el resultado en `g` no aparece nada: el objeto
está creado pero no dibujado. Se dibuja al escribir su nombre, porque entonces R
lo imprime.

Qué se gana: la gráfica queda como un **objeto** que se puede seguir modificando.
Se le añaden capas con `+`, se le cambian los ejes, se guarda con `ggsave()`, se
mete en una lista para hacer siete gráficas de golpe con `map()`, que es el
capítulo siguiente.

Qué pasaría con `print()` dentro: la gráfica se dibujaría al llamar la función, y
la función devolvería el objeto de forma invisible o `NULL`, según cómo esté
escrita. Perderías la posibilidad de añadirle nada después, y en un bucle
imprimiría siete gráficas te convenga o no. La regla general de R:
**las funciones devuelven, no imprimen.**

------------------------------------------------------------------------

## Nota de corrección

En este capítulo hay un punto reservado a **la prueba**, y conviene ser estricto
con él: una función entregada sin una prueba de respuesta conocida no está
terminada. Es el hábito que se quiere instalar.

Los ejercicios 4, 5 y 6 son los tres que enseñan lo mismo desde ángulos distintos:
una función puede devolver un resultado equivocado sin dar ningún error. El 5 es
además el que conecta con la reproducibilidad y con el capítulo de scripts.

Resultados comparables: mínimo 0 y máximo 1 y `NaN` con la columna constante
(Ej. 1), n igual a 234 (Ej. 2), menos atípicos con `k = 3` (Ej. 3), parada con
mensaje propio (Ej. 4), la variable de fuera intacta y el error tras `rm()`
(Ej. 5), y `identical(a, con_errata)` igual a `TRUE` (Ej. 6).
