---
title: "Soluciones: Capítulo Iteración con purrr (map, across, safely, walk)"
author: "Raymond L. Tremblay (uso del profesor)"
output:
  html_document:
    toc: true
    toc_float: true
---

<!--
NO INCLUIR EN _bookdown.yml.
Corresponde a: 33-Iteracion-purrr.Rmd (Capítulo 27 del libro)
Hoja del estudiante: Ejercicios/Ejercicios_Capitulo_27_iteracion.Rmd
-->

```{r setup, include=FALSE}
knitr::opts_chunk$set(echo = TRUE, message = FALSE, warning = FALSE, eval = FALSE)
library(tidyverse)
library(datos)
```

Estas son soluciones **de referencia**. Casi siempre hay más de una manera de
escribir la misma iteración; lo que se evalúa es que funcione y que el estudiante
sepa por qué escogió esa variante.

------------------------------------------------------------------------

## Ejercicio 1: del `for` al `map()`

```{r sol33-1}
numericas <- millas |> select(where(is.numeric))
ncol(numericas)   # 5

# con for
promedios <- vector("double", ncol(numericas))
names(promedios) <- names(numericas)
for (i in seq_along(numericas)) {
  promedios[[i]] <- mean(numericas[[i]], na.rm = TRUE)
}
promedios

# con map_dbl
promedios2 <- map_dbl(numericas, mean, na.rm = TRUE)
promedios2

all.equal(promedios, promedios2)   # TRUE
```

**Respuesta esperada.** Cinco columnas numéricas (`cilindrada`, `anio`,
`cilindros`, `ciudad`, `autopista`) y los mismos cinco promedios por los dos
caminos.

La parte del `for` que desapareció es **el andamiaje**: crear el vector de salida
del tamaño y el tipo correctos, ponerle nombres, y manejar el índice `i`. Cinco
o seis líneas se quedan en una.

Por qué esa parte causa los errores: porque es donde se equivoca uno sin darse
cuenta. Los tres clásicos, que vale la pena nombrar en clase:

- crear el vector con `ncol()` cuando había que usar `nrow()`, o al revés;
- crear el vector del tipo equivocado (`vector("character", ...)` para números);
- hacerlo crecer dentro del bucle con `resultado <- c(resultado, x)`, que obliga a
  R a copiar el vector entero en cada vuelta y hace el código lentísimo con muchos
  elementos.

`map_dbl()` se ocupa de las tres cosas y además garantiza que la salida es
numérica.

------------------------------------------------------------------------

## Ejercicio 2: el tipo importa

```{r sol33-2a}
map_dbl(millas, n_distinct)
class(map_dbl(millas, n_distinct))   # "numeric"

map(millas, n_distinct)
class(map(millas, n_distinct))       # "list"
```

```{r sol33-2b}
map_chr(millas, n_distinct)
# Error in `map_chr()`: Can't coerce from an integer vector to a character vector
```

**Respuesta esperada.** `map_dbl()` funciona y devuelve un **vector numérico** con
nombres. `map()` funciona y devuelve una **lista** de once elementos. `map_chr()`
falla.

Por qué falla `map_chr()`: `n_distinct()` devuelve un entero, y `map_chr()` exige
que cada vuelta devuelva texto. `purrr` no convierte por su cuenta, se queja. Ese
es exactamente el comportamiento que se quiere.

Cuál usar: `map_dbl()` o `map_int()`, porque el resultado es un número y así queda
un vector con el que se puede seguir trabajando. `map()` funciona pero devuelve
una lista, y una lista de once números sueltos no sirve para graficar ni para
ordenar sin desempaquetarla antes.

La conexión con el curso que se busca en la explicación: es el mismo principio del
tibble que avisa cuando la columna no existe, de `parse_factor()` que avisa cuando
un valor no está en los niveles, y de `stopifnot()`. Fallar temprano y con un
mensaje claro es mejor que seguir adelante con algo raro.

------------------------------------------------------------------------

## Ejercicio 3: fórmulas anónimas

```{r sol33-3}
map_int(millas, ~ n_distinct(.x))
map_lgl(millas, is.numeric)
sum(map_lgl(millas, is.numeric))   # 5

n_distinct(millas$clase)   # 7
```

```{r sol33-3b}
# las tres maneras
map_int(millas, ~ n_distinct(.x))
map_int(millas, \(x) n_distinct(x))
map_int(millas, function(x) n_distinct(x))
```

**Respuesta esperada.** Cinco `TRUE` en `map_lgl()`, y 7 valores distintos en
`clase`. Las tres formas de la fórmula anónima dan exactamente lo mismo.

Sobre cuál preferir: **las tres respuestas valen** si están justificadas.

- `~ .x` es la más corta y la que más se ve en código de `purrr`, pero es sintaxis
  propia del paquete y no funciona fuera de él.
- `\(x)` es sintaxis de R desde la versión 4.1, funciona en todas partes, y es la
  que recomienda hoy la documentación del tidyverse.
- `function(x)` es la de siempre, la más larga y la más explícita, y la que
  entiende cualquiera que haya visto R alguna vez.

Para alguien que vuelva a leer su código dentro de un año, `\(x)` o `function(x)`
suelen ser mejor apuesta que `~ .x`, porque no hay que acordarse de qué es `.x`.

------------------------------------------------------------------------

## Ejercicio 4: un modelo por grupo

```{r sol33-4}
modelos <- millas |> 
  split(millas$clase) |> 
  purrr::map(\(d) lm(autopista ~ cilindrada, data = d))

length(modelos)   # 7

r2 <- modelos |> 
  purrr::map(summary) |> 
  map_dbl("r.squared")

n_por_clase <- millas |> count(clase)

tibble(clase = names(r2), r2 = r2) |> 
  left_join(n_por_clase, by = "clase") |> 
  arrange(desc(r2))
```

**Respuesta esperada.** Siete modelos y siete $R^2$ entre 0 y 1.

Lo que importa aquí no es cuál clase gana, sino la segunda pregunta. Las clases
con pocos vehículos (`2seater` con 5, `minivan` con 11) pueden dar un $R^2$ muy
alto o muy bajo por puro azar: con cinco puntos, una recta se ajusta bien casi
siempre. El $R^2$ de `suv`, con 62 vehículos, es mucho más informativo aunque sea
más bajo.

La respuesta que se busca: **no**, no hay que fiarse igual, y la manera de verlo es
poner el tamaño de muestra al lado del estadístico, que es lo que pide el paso 4
del ejercicio. Es la misma lección del desbalance de clases del capítulo de
análisis exploratorio.

**Punto para discutir en clase.** Este ejercicio es la puerta al tema de "muchos
modelos". Si hay tiempo, vale la pena enseñar `broom::glance()`, que devuelve el
$R^2$, el valor p y el tamaño de muestra en una tabla, sin tener que sacarlos uno
por uno.

------------------------------------------------------------------------

## Ejercicio 5: `across()`

```{r sol33-5}
millas |> 
  summarise(across(where(is.numeric), \(x) mean(x, na.rm = TRUE)))
# 1 fila, 5 columnas

millas |> 
  group_by(clase) |> 
  summarise(across(where(is.numeric), \(x) mean(x, na.rm = TRUE)))
# 7 filas
```

**Respuesta esperada.** Una tabla de 1 por 5, y otra de 7 filas.

Qué da `across()` que no da `map_dbl()`: **una tabla**. El resultado de
`map_dbl()` es un vector con nombres, que se imprime bien y poco más; el de
`across()` es un tibble que se puede graficar, unir, guardar o seguir
transformando. Es el mismo argumento del Ejercicio 2 del capítulo de funciones.

Cuál sirve para la versión por clase: **`across()`**, sin discusión, porque
`group_by()` ya está ahí. Con `map()` habría que hacer `split()` primero, aplicar
la función a cada trozo, y después volver a pegar los resultados con
`list_rbind()` o `bind_rows()`, añadiendo una columna con el nombre del grupo. Se
puede, pero son cuatro pasos donde `across()` necesita uno.

La regla que se quiere instalar: **dentro de una tabla, `across()`; fuera de una
tabla, `map()`.**

------------------------------------------------------------------------

## Ejercicio 6: cuando una vuelta falla

```{r sol33-6a}
promedio_exigente <- function(x) {
  if (nrow(x) < 10) stop("muy pocos datos")
  mean(x$autopista)
}

millas |> split(millas$clase) |> map(promedio_exigente)
# Error in .f(.x[[i]], ...) : muy pocos datos
```

```{r sol33-6b}
resultados <- millas |> 
  split(millas$clase) |> 
  map(safely(promedio_exigente))

resultados |> map("error")  |> compact() |> names()   # "2seater"
resultados |> map("result") |> compact() |> unlist()  # las otras seis
```

**Respuesta esperada.** Con `map()` a secas todo se detiene en la primera clase
que falla y no se obtiene nada, ni siquiera de las seis que sí funcionaban. Con
`safely()` salen los seis promedios y el nombre de la que falló.

La culpable es **`2seater`**, que tiene solo 5 vehículos. `minivan`, con 11, pasa
por poco. Vale la pena que lo comprueben con `count(clase)`.

Por qué `safely()` es imprescindible con cien archivos: porque el fallo de uno no
puede costarte los noventa y nueve buenos. Sin `safely()`, después de veinte
minutos de procesamiento un archivo corrupto te deja sin nada y sin saber cuál
fue. Con `safely()` terminas el trabajo, tienes los resultados buenos, y además
una lista exacta de qué hay que revisar a mano.

Es la versión de iteración de la misma idea que el `tryCatch()` del capítulo de
errores comunes: **prever el fallo en vez de esperar que no ocurra**.

------------------------------------------------------------------------

## Ejercicio 7 (bono): `walk()` y `map2()`

```{r sol33-7}
dir.create("Datos/por_clase", showWarnings = FALSE, recursive = TRUE)

tablas  <- split(millas, millas$clase)
nombres <- paste0("Datos/por_clase/millas_", names(tablas), ".csv")

walk2(tablas, nombres, write_csv)

list.files("Datos/por_clase")   # 7 archivos
```

Con `map2()`, que hace lo mismo pero además devuelve una lista:

```{r sol33-7b}
salida <- map2(tablas, nombres, write_csv)
```

**Respuesta esperada.** Siete archivos en la carpeta.

Con `map()` o `map2()` el efecto es idéntico (los archivos se escriben igual),
pero además te devuelve una **lista con los siete data frames completos**, que se
imprime entera en el documento si no la guardas en una variable. Con siete tablas
de treinta filas es una molestia; con setecientas, es inmanejable.

Por qué existe `walk()`: por dos razones, y conviene decir las dos. La primera es
práctica: no imprime nada. La segunda es de **comunicación**: al leer `walk()` en
un script, quien lo lee sabe de inmediato que esa línea está ahí por su efecto
(guardar, imprimir, enviar) y no por el valor que devuelve. Es la misma idea de
ponerle a las funciones nombres que sean verbos: el código dice lo que hace.

Nota técnica: la versión con dos listas se llama `walk2()`, y también existe
`iwalk()` para recorrer una lista junto con sus nombres, que aquí habría ahorrado
crear el vector `nombres`.

------------------------------------------------------------------------

## Nota de corrección

Los ejercicios 2 y 6 son los importantes. El 2 porque instala la costumbre de usar
la variante específica de `map_*()`, que es la que avisa. El 6 porque `safely()`
es la diferencia entre un script que aguanta datos reales y uno que solo funciona
con datos limpios.

El 5 es el más útil en la práctica: casi todo lo que van a querer hacer con
columnas se resuelve con `across()` y no con `map()`, y conviene que salgan del
capítulo sabiendo cuál usar en cada caso.

Resultados comparables: 5 columnas numéricas (Ej. 1), error solo en `map_chr()`
(Ej. 2), 5 `TRUE` y 7 clases (Ej. 3), 7 modelos (Ej. 4), tablas de 1 por 5 y de 7
filas (Ej. 5), `2seater` como la culpable (Ej. 6), y 7 archivos (Ej. 7).
