---
title: "Soluciones: Capítulo Modelos con modelr (lm, coeficientes, residuales, predicciones)"
author: "Raymond L. Tremblay (uso del profesor)"
output:
  html_document:
    toc: true
    toc_float: true
---

<!--
NO INCLUIR EN _bookdown.yml.
Corresponde a: 34-Modelos-modelr.Rmd (Capítulo 28 del libro)
Hoja del estudiante: Ejercicios/Ejercicios_Capitulo_28_modelos.Rmd
-->

```{r setup, include=FALSE}
knitr::opts_chunk$set(echo = TRUE, message = FALSE, warning = FALSE, eval = FALSE)
library(tidyverse)
library(modelr)
library(datos)
```

Estas son soluciones **de referencia**. En este capítulo el reparto de puntos es
distinto a propósito: 1 punto por el script, 1 por el resultado y **3 por la
interpretación**. Conviene decírselo antes de que entreguen.

Los valores numéricos que aparecen abajo son aproximados; lo que tiene que
coincidir es el signo, el orden de magnitud y el patrón.

```{r sol34-0}
p2007 <- paises |> filter(anio == 2007)
```

------------------------------------------------------------------------

## Ejercicio 1: el modelo más sencillo

```{r sol34-1}
mod1 <- lm(autopista ~ cilindrada, data = millas)
coef(mod1)
summary(mod1)$r.squared

ggplot(millas, aes(cilindrada, autopista)) +
  geom_point() +
  geom_smooth(method = "lm", se = FALSE)
```

**Respuesta esperada.** Intercepto alrededor de 35.7 y pendiente alrededor de
-3.5. El $R^2$ ronda 0.59.

La traducción a palabras, que es lo que se evalúa: **por cada litro más de
cilindrada, el rendimiento en autopista baja unas 3.5 millas por galón, en
promedio.** Hay que exigir el "en promedio": el modelo describe la tendencia, no
cada carro.

Sobre el intercepto: es el rendimiento predicho para un motor de **cero litros**,
que no existe. No es un error ni un problema; simplemente el intercepto aquí no
tiene interpretación física, solo sirve para colocar la recta a la altura
correcta. Es un buen momento para mencionar que centrar la variable (restarle su
media) haría que el intercepto sí significara algo: el rendimiento de un motor de
tamaño promedio.

------------------------------------------------------------------------

## Ejercicio 2: los residuales delatan

```{r sol34-2}
millas_r <- millas |> add_residuals(mod1)

ggplot(millas_r, aes(cilindrada, resid)) +
  geom_hline(yintercept = 0, colour = "grey50") +
  geom_point() +
  geom_smooth(se = FALSE)
```

**Respuesta esperada.** Los residuales forman una **curva**: por debajo de cero en
la zona intermedia (alrededor de 4 a 5 litros) y por encima en los dos extremos,
sobre todo a la izquierda, en los motores pequeños.

Qué significa: la relación real **no es una recta**, es curva. El modelo lineal
subestima el consumo de los motores pequeños y de los grandes, y lo sobreestima en
el medio. La familia de modelos escogida (rectas) no contiene ninguna que se
ajuste bien.

Qué hacer a continuación, cualquiera de estas y todas valen:

- transformar, por ejemplo `log(autopista) ~ log(cilindrada)`, que es lo que hizo
  el capítulo con los diamantes;
- añadir un término cuadrático, `autopista ~ cilindrada + I(cilindrada^2)`;
- añadir otra variable que explique lo que falta, que es el Ejercicio 5.

**Punto para discutir en clase.** Este ejercicio es la razón por la que la
advertencia del capítulo dice "mira los residuales antes que el $R^2$". Aquí el
$R^2$ de 0.59 no está mal para datos reales, y sin embargo la gráfica de
residuales dice a gritos que el modelo está equivocado.

------------------------------------------------------------------------

## Ejercicio 3: enderezar con logaritmos

```{r sol34-3}
mod_crudo <- lm(esperanza_de_vida ~ pib_per_capita, data = p2007)
summary(mod_crudo)$r.squared        # alrededor de 0.34

mod_log <- lm(esperanza_de_vida ~ log2(pib_per_capita), data = p2007)
summary(mod_log)$r.squared          # alrededor de 0.65
coef(mod_log)

ggplot(p2007, aes(pib_per_capita, esperanza_de_vida)) + geom_point()
ggplot(p2007, aes(log2(pib_per_capita), esperanza_de_vida)) +
  geom_point() + geom_smooth(method = "lm", se = FALSE)
```

**Respuesta esperada.** El $R^2$ casi se duplica al pasar al logaritmo, y la nube
se endereza de forma evidente.

La interpretación que se busca: la pendiente ronda los **4 años y medio**, así que
**cada vez que el PIB per cápita se duplica, la esperanza de vida sube unos 4 o 5
años**. Es un resultado que se entiende de inmediato y que además es el correcto
conceptualmente: lo que importa no es cuántos dólares más, sino cuántas **veces**
más.

Por qué `log2()` y no `log()` natural: porque una unidad de `log2` es exactamente
"el doble", que es algo que se puede decir en una frase. Con logaritmo natural, una
unidad es "multiplicar por 2.718", que no significa nada para nadie. Los dos
modelos son equivalentes y dan el mismo $R^2$; la diferencia es solo de
comunicación, y por eso importa.

Sobre los residuales: suelen quedar por debajo varios países africanos con
epidemias en curso en 2007, y por encima algunos países asiáticos y
latinoamericanos con esperanza de vida alta para su ingreso. Cualquier país bien
identificado vale; lo que se evalúa es que hayan mirado.

------------------------------------------------------------------------

## Ejercicio 4: una predictora categórica

```{r sol34-4a}
mod_clase <- lm(autopista ~ clase, data = millas)
coef(mod_clase)   # 7 coeficientes

millas |> group_by(clase) |> summarise(m = mean(autopista))
```

```{r sol34-4b}
millas_p <- millas |> mutate(clase = fct_relevel(factor(clase), "pickup"))
mod_clase2 <- lm(autopista ~ clase, data = millas_p)
coef(mod_clase2)

# las predicciones son idénticas
all.equal(unname(predict(mod_clase)), unname(predict(mod_clase2)))   # TRUE
```

**Respuesta esperada.** Siete coeficientes: el intercepto más seis diferencias. La
clase que falta es **`2seater`**, la primera en orden alfabético, que quedó
absorbida en el intercepto. El intercepto vale lo mismo que el promedio de
`autopista` de los `2seater`, alrededor de 24.8. Y el intercepto más el
coeficiente de `clasecompact` da el promedio de los compactos.

Con `pickup` como referencia, **todos** los coeficientes cambian, incluido el
intercepto, y varios cambian de signo. Pero las predicciones son exactamente las
mismas.

La explicación que se busca: el modelo es el mismo, lo único que cambió es **desde
dónde se miden las diferencias**. Un modelo con una predictora categórica dice
"cada clase tiene su propio promedio"; la referencia es solo el punto de partida
que se escoge para escribirlos. Por eso la elección de la referencia es una
decisión de **presentación**, y conviene escoger la categoría contra la que tenga
sentido comparar: el control en un experimento, la especie de referencia, el año
base.

------------------------------------------------------------------------

## Ejercicio 5: dos predictoras

```{r sol34-5}
mod2 <- lm(autopista ~ cilindrada + clase, data = millas)

summary(mod1)$r.squared   # ~0.59
summary(mod2)$r.squared   # ~0.77

coef(mod1)["cilindrada"]  # ~ -3.53
coef(mod2)["cilindrada"]  # ~ -2.0, bastante menos negativo

millas |> 
  add_residuals(mod2) |> 
  ggplot(aes(cilindrada, resid)) +
  geom_hline(yintercept = 0, colour = "grey50") +
  geom_point() +
  geom_smooth(se = FALSE)
```

**Respuesta esperada.** El $R^2$ sube de forma clara y los residuales quedan
bastante más planos, aunque no perfectos.

Por qué cambió el coeficiente de `cilindrada`: porque **contesta otra pregunta**.

- En el Ejercicio 1 contestaba: "si comparo dos vehículos cualesquiera y uno tiene
  un litro más, ¿cuánto rinde menos?". Y en esa comparación va mezclado que los
  motores grandes suelen estar en SUV y pickups, que además son pesados. El
  coeficiente recogía las dos cosas a la vez.
- Aquí contesta: "**manteniendo la clase constante**, si comparo dos vehículos de
  la misma clase y uno tiene un litro más, ¿cuánto rinde menos?". Al fijar la
  clase, la parte que se debía al tamaño del vehículo se va al coeficiente de
  `clase`, y a `cilindrada` le queda solo su efecto propio, que es menor.

Ese es el concepto central del ejercicio y hay que exigirlo: **el coeficiente de
una variable depende de qué otras variables estén en el modelo.** No existe "el"
efecto de la cilindrada; existe su efecto en un modelo concreto.

------------------------------------------------------------------------

## Ejercicio 6: predecir, y hasta dónde

```{r sol34-6}
rejilla <- millas |> 
  data_grid(cilindrada = seq_range(cilindrada, 20)) |> 
  add_predictions(mod1)

ggplot(millas, aes(cilindrada, autopista)) +
  geom_point() +
  geom_line(data = rejilla, aes(y = pred), colour = "red", linewidth = 1)
```

```{r sol34-6b}
absurda <- tibble(cilindrada = c(8, 10, 12, 15)) |> 
  add_predictions(mod1)

absurda
# en 15 litros la predicción sale negativa
```

**Respuesta esperada.** Para 15 litros el modelo predice un rendimiento
**negativo**, alrededor de menos 17 millas por galón. Un carro que produce
gasolina mientras anda.

Por qué el modelo no se queja: porque un modelo lineal es una fórmula, y una
fórmula se puede evaluar en cualquier número. `lm()` no guarda ninguna memoria de
en qué rango se ajustó, y `predict()` no comprueba nada. La responsabilidad es
enteramente del usuario.

La regla que se busca, escrita con sus palabras: **no usar una predicción fuera
del rango de los datos con los que se ajustó el modelo.** Y una versión más
práctica: antes de predecir, comparar el `range()` de la variable nueva con el
`range()` de los datos originales.

------------------------------------------------------------------------

## Ejercicio 7 (bono): cerrar el círculo

```{r sol34-7}
millas |> 
  add_residuals(mod1) |> 
  ggplot(aes(clase, resid)) +
  geom_hline(yintercept = 0, colour = "grey50") +
  geom_boxplot()
```

**Respuesta esperada.** La caja de `2seater` queda claramente por encima de cero,
y las de `pickup` y `suv` también quedan altas; `midsize` y `compact` quedan
alrededor de cero o por debajo.

Qué significa un residual positivo: **este vehículo rinde más de lo que el modelo
predice para su cilindrada.** Es decir, "mejor de lo que le tocaría por el tamaño
de su motor".

El paralelo con los diamantes, que es lo que se evalúa:

| | Diamantes | Millas |
|:--|:--|:--|
| Lo que sorprendía | el mejor corte parecía el más barato | los deportivos parecían gastar poco para su motor |
| Variable escondida | el **quilate** (los Ideal son más pequeños) | el **peso o tamaño** del vehículo (los 2seater son livianos) |
| Cómo se resuelve | modelar el precio con el quilate y mirar los residuales | modelar el consumo con la cilindrada y mirar los residuales |
| Qué se ve entonces | el corte Ideal sí vale más | los 2seater sí rinden más de lo esperable |

En los dos casos el modelo se usó **no para predecir sino para descontar** un
patrón conocido, y así dejar a la vista el que estaba tapado. Que el estudiante
sepa contar ese paralelo es la mejor señal de que entendió para qué sirve un
modelo.

------------------------------------------------------------------------

## Nota de corrección

Reparto: script (1), resultado visible (1), **interpretación (3)**. Es al revés
que en la mayoría de los capítulos y es deliberado.

Los tres ejercicios que separan a quien entendió son el 2, el 5 y el 7:

- el 2 porque enseña que un $R^2$ decente puede convivir con un modelo equivocado;
- el 5 porque el "manteniendo lo demás constante" es la idea que peor se entiende
  de toda la estadística aplicada;
- el 7 porque cierra un hilo que quedó abierto trece capítulos antes.

Resultados comparables: pendiente negativa e intercepto sobre 30 (Ej. 1), curva en
los residuales (Ej. 2), $R^2$ que casi se duplica (Ej. 3), 7 coeficientes y
predicciones idénticas tras `fct_relevel()` (Ej. 4), coeficiente de `cilindrada`
menos negativo (Ej. 5), predicción negativa en 15 litros (Ej. 6), caja de
`2seater` sobre cero (Ej. 7).
