---
title: "Soluciones: Capítulo Errores comunes (leer el mensaje, error frente a advertencia)"
author: "Raymond L. Tremblay (uso del profesor)"
output:
  html_document:
    toc: true
    toc_float: true
---

<!--
NO INCLUIR EN _bookdown.yml.
Esta carpeta "Soluciones/" no forma parte del libro publicado: bookdown solo
construye los archivos listados en rmd_files. Las soluciones existen en el
repositorio de GitHub, pero no aparecen en el sitio del curso.

Corresponde a: 35-Errores-comunes.Rmd (Capítulo 14 del libro)
Hoja del estudiante: Ejercicios/Ejercicios_Capitulo_14_errores.Rmd
-->

```{r setup, include=FALSE}
knitr::opts_chunk$set(echo = TRUE, message = FALSE, warning = FALSE, eval = FALSE)
library(tidyverse)
library(datos)
```

Estas son soluciones **de referencia**. En este capítulo casi todo el crédito
está en la explicación en palabras: un estudiante que entrega el código
arreglado pero no sabe decir qué significaba el mensaje no aprendió lo que el
capítulo quería enseñar.

Los mensajes que aparecen abajo son los de una sesión reciente. La redacción
exacta cambia un poco entre versiones de R y de los paquetes; lo que tiene que
coincidir es el tipo de error, no la coma.

------------------------------------------------------------------------

## Ejercicio 1: leer el mensaje

| Línea | Qué pasa | Por qué | Arreglo |
|:--|:--|:--|:--|
| `Filter(millas, clase == "compact")` | **Error:** `object 'clase' not found` | `Filter` con mayúscula es otra función, de base R, que no sabe nada de la tabla: evalúa `clase` en el ambiente global, donde no existe | `filter()` en minúscula, la de dplyr |
| `millas$autopsta` | **Nada:** devuelve `NULL` | errata en el nombre de la columna; el `$` de un data frame no avisa cuando la columna no existe | `millas$autopista` |
| `filter(millas, anio = 2008)` | **Error:** `We detected a named input` / `Did you mean anio == 2008?` | `=` da valor a un argumento, no compara | `anio == 2008` |
| `"8" + millas$cilindros[1]` | **Error:** `non-numeric argument to binary operator` | `"8"` entre comillas es texto, no número | `8 + ...` o `as.numeric("8") + ...` |
| `mean(millas$clase)` | **Advertencia:** `argument is not numeric or logical: returning NA` | `clase` es una variable categórica; no tiene promedio | `count(millas, clase)` u otro resumen de conteo |

```{r sol35-1}
# Las cinco corregidas
filter(millas, clase == "compact")
millas$autopista
filter(millas, anio == 2008)
8 + millas$cilindros[1]
count(millas, clase)
```

**Respuesta esperada.** Las tres que dan **error** son la primera, la tercera y
la cuarta: la línea no se ejecuta y no hay resultado.

Las otras dos son las que hay que saber señalar:

- `millas$autopsta` devuelve **`NULL`** y no dice absolutamente nada. Si esa
  línea estuviera dentro de un cálculo más largo, el análisis seguiría con una
  columna vacía.
- `mean(millas$clase)` devuelve **`NA`** con una advertencia. Hay resultado, y en
  una tabla de resultados un `NA` se puede pasar por alto con facilidad.

Por qué son más peligrosas: un error para el trabajo y obliga a mirarlo; un
`NULL` o un `NA` silencioso viajan hasta el informe final. Es el argumento
central del capítulo, y vale la pena que salga de ellos y no del profesor.

**Punto para discutir en clase.** Preguntar quién corrió las cinco de un solo
golpe dentro del mismo bloque. Al hacerlo así, el primer error detiene el bloque
y nunca llegan a ver las dos últimas líneas. Es una buena ocasión para insistir
en ejecutar línea por línea con Cmd/Ctrl + Enter.

------------------------------------------------------------------------

## Ejercicio 2: instalar no es activar

```{r sol35-2a}
rollmean(1:10, 3)
# Error in rollmean(1:10, 3) : could not find function "rollmean"
```

```{r sol35-2b}
# Manera 1: activar el paquete
library(zoo)
rollmean(1:10, 3)

# Manera 2: sin activarlo, nombrando el paquete
zoo::rollmean(1:10, 3)
```

**Respuesta esperada.** Las dos devuelven `2 3 4 5 6 7 8 9`, ocho valores: con
una ventana de 3 sobre 10 números se pierden 2.

El mensaje distinto que se pedía imaginar es
`Error in library(zoo) : there is no package called 'zoo'`. La diferencia:
`could not find function` es un problema de **activación** (el paquete está en
la computadora pero dormido); `there is no package called` es un problema de
**instalación** (el paquete no está en la computadora). Se arreglan con cosas
distintas: `library()` en el primer caso, `install.packages()` en el segundo.

Sobre dejar `install.packages()` en el script: obliga a quien lo corra a bajar el
paquete otra vez cada vez, necesita internet, y puede reinstalar por encima una
versión que la persona tenía a propósito. La instalación se hace una vez, a mano,
o en el capítulo de instalación de paquetes del libro.

------------------------------------------------------------------------

## Ejercicio 3: el `NA` no es un error

```{r sol35-3}
millas_na <- millas
millas_na$autopista[c(3, 17, 100)] <- NA

mean(millas_na$autopista)                    # NA
mean(millas_na$autopista, na.rm = TRUE)      # el promedio de las 231 restantes

millas_na |> 
  filter(!is.na(autopista)) |> 
  summarise(n = n(), autopista_promedio = mean(autopista))
```

**Respuesta esperada.** La primera devuelve `NA`. La segunda y la tercera
devuelven exactamente el mismo número, y la tercera además enseña que quedan
**231** filas (234 menos 3).

Por qué no es un error: R no se equivocó ni se cayó. Está contestando con
honestidad que no puede saber el promedio de un conjunto en el que hay valores
que desconoce. `NA` es una respuesta, no un fallo.

Cuándo `na.rm = TRUE` sí es un error de análisis: cuando los datos **no faltan al
azar**. Si los `NA` de una variable ambiental se concentran en los días de
tormenta, o los `NA` de una medida de crecimiento son justamente las plantas que
murieron, quitarlos cambia la población que se está describiendo. `na.rm = TRUE`
contesta la pregunta "¿cuál es el promedio de los que sí medí?", que no siempre
es la pregunta que uno quería hacer.

------------------------------------------------------------------------

## Ejercicio 4: `=`, `==` y `<-`

```{r sol35-4a}
filter(diamantes, corte = "Ideal")
# Error in `filter()`: We detected a named input.
# i This usually means that you've used `=` instead of `==`.
```

```{r sol35-4b}
filter(diamantes, corte == "Ideal")

diamantes_ideal = filter(diamantes, corte == "Ideal")
nrow(diamantes_ideal)
```

**Respuesta esperada.** Las líneas 2 y 3 producen la misma tabla; la 3 además la
guarda en un objeto. La línea 1 no produce nada.

Qué hace `=` en cada sitio:

- **Dentro de la llamada a una función** (línea 1), `=` sirve para dar valor a un
  **argumento con nombre**: `mean(x, na.rm = TRUE)`. `filter()` no tiene un
  argumento llamado `corte`, así que se queja.
- **Fuera de una llamada** (línea 3), `=` es un operador de **asignación** y
  funciona igual que `<-`.

Por qué se prefiere `<-`: porque distingue a simple vista las dos cosas. Cuando
en un script todos los `<-` son asignaciones y todos los `=` son argumentos, un
`=` en un sitio raro salta a la vista. Además `<-` tiene atajo de teclado
(Alt/Option + guion) y es la convención de casi todo el código de R que van a
leer.

------------------------------------------------------------------------

## Ejercicio 5: el ejemplo mínimo reproducible

```{r sol35-5a}
resumen <- diamantes |>
  filter(quilate > 0.5) |>
  group_by(corte) |>
  summarise(precio_medio = mean(Precio))
# Error in `summarise()`: object 'Precio' not found
```

La reducción, paso a paso:

```{r sol35-5b}
diamantes |> filter(quilate > 0.5)                    # corre
diamantes |> filter(quilate > 0.5) |> group_by(corte) # corre
# el error aparece al añadir el summarise()
```

```{r sol35-5c}
resumen <- diamantes |>
  filter(quilate > 0.5) |>
  group_by(corte) |>
  summarise(precio_medio = mean(precio))

resumen
nrow(resumen)   # 5
```

**Respuesta esperada.** El problema estaba en el cuarto paso: la columna se llama
`precio`, en minúscula. La tabla corregida tiene 5 filas, una por nivel de
`corte`.

Cómo se supo: al correr los tres primeros pasos sin error queda claro que el
problema no está en el filtro ni en la agrupación. Y el mensaje ya lo decía, si
se lee entero: `object 'Precio' not found` nombra la columna.

Por qué es más rápido reducir que releer: la lectura busca el error en cuatro
líneas a la vez y depende de que uno **note** la mayúscula, que es justo lo que
el ojo no hace bien. Cortar el problema por la mitad no depende de notar nada:
en dos o tres intentos señala la línea culpable aunque uno no tenga ni idea de
qué está mal.

------------------------------------------------------------------------

## Ejercicio 6 (bono): `tryCatch()` y la copia local

```{r sol35-6}
dir.create("Datos", showWarnings = FALSE)

millas |> 
  select(fabricante, modelo, anio, clase, ciudad, autopista) |> 
  write_csv("Datos/millas_copia.csv")

datos_millas <- tryCatch(
  read_csv("https://ejemplo.com/no_existe.csv"),     # intenta en vivo
  error = function(e) read_csv("Datos/millas_copia.csv")  # si falla, la copia
)

head(datos_millas)
```

**Respuesta esperada.** El bloque corre sin error y devuelve la copia local.

La diferencia con `error=TRUE`: `error=TRUE` es una opción de **knitr**, no de R.
Lo único que hace es imprimir el mensaje en el documento y seguir compilando; el
objeto nunca se crea y todo lo que venga después se cae en cadena. `tryCatch()`
es código de R de verdad: define **qué hacer** cuando algo falla, así que el
análisis continúa con datos reales.

Dicho de otro modo: `error=TRUE` sirve para **enseñar** un error (es lo que hace
este capítulo); `tryCatch()` sirve para **manejarlo** en un análisis que tiene que
funcionar. Solo el segundo produce un resultado reproducible.

------------------------------------------------------------------------

## Nota de corrección

Reparto sugerido en este capítulo: 1 punto por el script, 1 por mostrar el
mensaje o el resultado, y **3 por la explicación**. Es al revés que en los
capítulos de transformación, y conviene decírselo a los estudiantes antes de que
entreguen.

Los resultados comparables son: ocho valores en el Ejercicio 2, 231 filas y dos
promedios idénticos en el Ejercicio 3, y 5 filas en el Ejercicio 5.
